## II-2.5 日本国債先物とCTD

日本の長期国債先物は、実在する特定銘柄ではなく、クーポン6%、償還期限10年の標準物を取引対象とする。満期時には、取引所が定めた受渡適格銘柄の中から売方が実際に受け渡す銘柄を選択する。各銘柄ではクーポンと残存期間が異なるため、標準物との価値の差をConversion Factor（CF）で調整する。

受渡価格の基本部分は次式で表される。

$$
\text{Invoice Price}
=
F\times CF
$$

ここで $F$ は国債先物価格、$CF$ はConversion Factorである。実際の受渡金額では、さらに受渡日の経過利子が加わる。

CTD（Cheapest-to-Deliver）は、単に現物価格が最も安い銘柄ではない。現物価格、Conversion Factor、保有期間中のクーポン、経過利子、資金調達費用を合わせて比較する必要がある。本節では、2026年9月10日を評価日、2026年12月20日を受渡日として、長期国債先物2026年12月限の受渡適格銘柄を比較する。

### II-2.5.1 受渡適格銘柄

以下では373回債から383回債までを比較する。BB価格は本章の計算確認用に置いた2026年9月10日時点の値であり、最終稿では日本相互証券の確認値へ差し替える。

```{r jgb-deliverable-basket}
valuation_date_chr <- "2026-09-10"
delivery_date_chr <- "2026-12-20"
futures_price <- 125.71
funding_rate <- 0.0123

GaussQuant::set_eval_date_GQL(valuation_date_chr)

dc_jgb <- QuantLib::Actual365Fixed()
calendar_jp <- QuantLib::Japan()

cmpd_compounded <- "Compounded"
freq_semiannual <- "Semiannual"


tbl_jgb_deliverable <- tibble::tribble(
  ~issue, ~issue_date, ~coupon_pct, ~maturity_date, ~conversion_factor, ~bb_price,
  373L, "2023-12-20", 0.6, "2033-12-20", 0.695006, 87.620,
  374L, "2024-03-20", 0.8, "2034-03-20", 0.697881, 88.333,
  375L, "2024-06-20", 1.1, "2034-06-20", 0.707520, 89.828,
  376L, "2024-09-20", 0.9, "2034-09-20", 0.687561, 87.828,
  377L, "2024-12-20", 1.2, "2034-12-20", 0.698533, 89.484,
  378L, "2025-03-20", 1.4, "2035-03-20", 0.704059, 90.486,
  379L, "2025-06-20", 1.5, "2035-06-20", 0.703762, 90.774,
  380L, "2025-09-20", 1.7, "2035-09-20", 0.710535, 91.904,
  381L, "2025-12-20", 2.1, "2035-12-20", 0.731806, 94.703,
  382L, "2026-03-20", 2.4, "2036-03-20", 0.747221, 96.808,
  383L, "2026-06-20", 2.7, "2036-06-20", 0.763657, 98.966
)

GaussQuant::show_tbl_GQH(
  tbl_jgb_deliverable,
  "JGB futures deliverable basket",
  n = 20
)
```

### II-2.5.2 GaussQuantによる複利利回りとDuration

各受渡適格銘柄をGaussQuantの`fixed_rate_bond_GQL()`で構築する。BB価格から半年複利利回りを逆算し、その利回りを用いてModified Durationを計算する。本章では以後、単にDurationと記す場合もModified Durationを意味する。

```{r jgb-bond-objects}
tbl_jgb_market <- tbl_jgb_deliverable |>
  dplyr::mutate(
    bond = purrr::pmap(
      list(issue_date, maturity_date, coupon_pct),
      \(issue_date, maturity_date, coupon_pct) {
        GaussQuant::fixed_rate_bond_GQL(
          issue_date = issue_date,
          maturity_date = maturity_date,
          coupon_rate = coupon_pct / 100,
          face_amount = 100,
          settlement_days = 0L,
          frequency = GaussQuant::period_months_GQL(6),
          calendar = calendar_jp,
          accrual_day_counter = dc_jgb,
          payment_convention = "Following",
          schedule_convention = "Unadjusted",
          maturity_convention = "Unadjusted"
        )
      }
    ),
    compound_yield = purrr::map2_dbl(
      bond,
      bb_price,
      \(bond, clean_price) {
        GaussQuant::bond_yield_from_clean_price_GQL(
          bond = bond,
          clean_price = clean_price,
          day_counter = dc_jgb,
          compounding = cmpd_compounded,
          frequency = freq_semiannual,
          settlement_date = valuation_date_chr
        )
      }
    ),
    duration = purrr::map2_dbl(
      bond,
      compound_yield,
      \(bond, ytm) {
        GaussQuant::bond_duration_GQL(
          bond = bond,
          ytm = ytm,
          day_counter = dc_jgb,
          compounding = cmpd_compounded,
          frequency = freq_semiannual
        )
      }
    )
  )


tbl_jgb_market_display <- tbl_jgb_market |>
  dplyr::transmute(
    issue,
    coupon_pct,
    maturity_date,
    bb_price,
    compound_yield_pct = 100 * compound_yield,
    duration,
    conversion_factor
  )

GaussQuant::show_tbl_GQH(
  tbl_jgb_market_display,
  "JGB compound yield and modified duration",
  n = 20
)
```

クーポンが高いほど、同一償還であればキャッシュフローを早く回収するためDurationは短くなる。一方、償還が遠いほどDurationは長くなる。実際の受渡適格銘柄では、この二つの効果が同時に働く。

### II-2.5.3 Gross Basis、Carry、Net Basis

Gross Basisは、現物クリーン価格とCFで調整した先物価格との差である。

$$
\text{Gross Basis}_i
=
P_i-F\times CF_i
$$

現物債を評価日から受渡日まで保有すると、クーポン収入と経過利子の変化を受け取る一方、現物購入資金にはFunding Costが発生する。本章では短期資金調達金利を1.23%とし、単純化したCash-and-Carryで比較する。

$$
\text{Carry}
=
\text{Coupon Income}
+
(AI_T-AI_0)
-
\text{Funding Cost}
$$

$$
\text{Net Basis}
=
\text{Gross Basis}-\text{Carry}
$$

```{r jgb-current-basis}
valuation_date <- as.Date(valuation_date_chr)
delivery_date <- as.Date(delivery_date_chr)
carry_days <- as.numeric(delivery_date - valuation_date)
carry_year_fraction <- carry_days / 365


tbl_jgb_current <- tbl_jgb_market |>
  dplyr::mutate(
    accrued_start = purrr::map_dbl(
      bond,
      \(x) x$accruedAmount(GaussQuant::date_GQL(valuation_date_chr))
    ),
    accrued_end = purrr::map_dbl(
      bond,
      \(x) x$accruedAmount(GaussQuant::date_GQL(delivery_date_chr))
    ),
    coupon_income = purrr::map_dbl(
      bond,
      \(x) {
        GaussQuant::bond_cashflow_table_GQL(x) |>
          dplyr::mutate(date = as.Date(date)) |>
          dplyr::filter(date > valuation_date, date <= delivery_date) |>
          dplyr::summarise(value = sum(amount, na.rm = TRUE)) |>
          dplyr::pull(value)
      }
    ),
    dirty_price = bb_price + accrued_start,
    futures_invoice = futures_price * conversion_factor,
    gross_basis = bb_price - futures_invoice,
    funding_cost = dirty_price * funding_rate * carry_year_fraction,
    carry = coupon_income + accrued_end - accrued_start - funding_cost,
    net_basis = gross_basis - carry,
    implied_repo = (
      futures_invoice + accrued_end + coupon_income - dirty_price
    ) / dirty_price / carry_year_fraction
  ) |>
  dplyr::mutate(
    ctd = net_basis == min(net_basis, na.rm = TRUE)
  )


tbl_jgb_current_display <- tbl_jgb_current |>
  dplyr::transmute(
    issue,
    coupon_pct,
    maturity_date,
    bb_price,
    compound_yield_pct = 100 * compound_yield,
    duration,
    conversion_factor,
    gross_basis,
    net_basis,
    implied_repo_pct = 100 * implied_repo,
    ctd
  )

GaussQuant::show_tbl_GQH(
  tbl_jgb_current_display,
  "JGB basis, implied repo and CTD",
  n = 20
)
```

Net Basisが最小となる銘柄は、同じ前提で比較したときに売方が最も安く受け渡せる銘柄である。Implied Repo Rateで比較すれば、最も高い収益率を与える銘柄が同じCTDとなることを確認できる。

ここで重要なのは、CTDが単純に「価格が低い銘柄」や「Durationが短い銘柄」と定義されているわけではないことである。Conversion Factorは6%標準物を基準にしているため、市場金利の水準とイールドカーブの形状が変わると、受渡適格銘柄間の相対価値も変化する。

## II-2.6 Yield CurveとCTD Switching

### II-2.6.1 6%標準物と金利水準

長期国債先物の標準物は、クーポン6%、償還期限10年である。市場金利が6%を下回り、かつイールドカーブが右上がりである場合、短いDuration側の銘柄が相対的に受渡しやすくなる傾向がある。

一方、標準物の6%を上回る高金利環境で、短期金利が長期金利を上回る逆イールドを作ると、相対価値は反対方向へ動き得る。ここでは、そのCTD Switchingを同じ受渡適格銘柄で確認する。

### II-2.6.2 イールドカーブ反転シナリオ

シナリオでは、長期金利を8%、短期Funding Rateを9%とする。

$$
9\%_{\text{short}}
>
8\%_{\text{long}}
>
6\%_{\text{standard coupon}}
$$

現在の順イールドから、標準物6%を上回る逆イールドへ変化するイメージを次の図に示す。

```{r jgb-yield-curve-switch}
tbl_curve_scenario <- tibble::tribble(
  ~tenor_years, ~scenario, ~yield_pct,
  0.25, "Current market", 1.23,
  2.00, "Current market", 1.55,
  5.00, "Current market", 2.20,
  7.00, "Current market", 2.55,
  10.0, "Current market", 2.90,
  0.25, "Stress: inverted", 9.00,
  2.00, "Stress: inverted", 8.80,
  5.00, "Stress: inverted", 8.50,
  7.00, "Stress: inverted", 8.25,
  10.0, "Stress: inverted", 8.00
)

curve_switch_plot <- tbl_curve_scenario |>
  ggplot2::ggplot(
    ggplot2::aes(
      x = tenor_years,
      y = yield_pct,
      linetype = scenario,
      shape = scenario
    )
  ) +
  ggplot2::geom_line(linewidth = 1) +
  ggplot2::geom_point(size = 2.5) +
  ggplot2::geom_hline(
    yintercept = 6,
    linetype = "dotted"
  ) +
  ggplot2::annotate(
    "text",
    x = 8.5,
    y = 6.2,
    label = "Standard bond coupon = 6%"
  ) +
  ggplot2::labs(
    title = "Yield-curve regime change and CTD switching",
    x = "Maturity (years)",
    y = "Yield (%)",
    linetype = NULL,
    shape = NULL
  )

show_plot_LFL(curve_switch_plot)
```

### II-2.6.3 6%標準物の先物価格

先物価格を任意の $X$ と置くのではなく、6%クーポン・10年の標準物を8%複利で評価した価格をシナリオの先物価格とする。これにより、現物債と先物を同じ金利環境で比較できる。

```{r jgb-standard-bond-stress-price}
stress_yield <- 0.08
stress_funding_rate <- 0.09

standard_bond <- GaussQuant::fixed_rate_bond_GQL(
  issue_date = valuation_date_chr,
  maturity_date = "2036-09-10",
  coupon_rate = 0.06,
  face_amount = 100,
  settlement_days = 0L,
  frequency = GaussQuant::period_months_GQL(6),
  calendar = calendar_jp,
  accrual_day_counter = dc_jgb,
  payment_convention = "Following",
  schedule_convention = "Unadjusted",
  maturity_convention = "Unadjusted"
)

stress_futures_price <- GaussQuant::bond_clean_price_from_yield_safe_GQL(
  bond = standard_bond,
  yield_rate = stress_yield,
  day_counter = dc_jgb,
  compounding = cmpd_compounded,
  frequency = freq_semiannual,
  settlement_date = GaussQuant::date_GQL(valuation_date_chr)
)


tbl_standard_bond <- tibble::tribble(
  ~item, ~value,
  "standard_coupon_pct", 6,
  "standard_maturity_years", 10,
  "compound_yield_pct", 100 * stress_yield,
  "futures_price", stress_futures_price,
  "short_funding_rate_pct", 100 * stress_funding_rate
)

GaussQuant::show_tbl_GQH(
  tbl_standard_bond,
  "Stress scenario standard bond",
  n = 20
)
```

6%クーポンの10年標準物を8%複利で評価すると、価格はおおむね86円台となる。単純な近似 $(6-8)\times10$ でも100円から大きく低下する方向を確認できるが、実際の価格は各クーポンと元本を割り引いて求める。

### II-2.6.4 8%複利で受渡適格銘柄を再評価

同じ373回債から383回債について、複利利回りを一律8%へ変更し、GaussQuantで時価とModified Durationを再計算する。Conversion Factorは変更しない。

```{r jgb-stress-repricing}
tbl_jgb_stress <- tbl_jgb_market |>
  dplyr::mutate(
    stress_price = purrr::map_dbl(
      bond,
      \(x) {
        GaussQuant::bond_clean_price_from_yield_safe_GQL(
          bond = x,
          yield_rate = stress_yield,
          day_counter = dc_jgb,
          compounding = cmpd_compounded,
          frequency = freq_semiannual,
          settlement_date = GaussQuant::date_GQL(valuation_date_chr)
        )
      }
    ),
    stress_duration = purrr::map_dbl(
      bond,
      \(x) {
        GaussQuant::bond_duration_GQL(
          bond = x,
          ytm = stress_yield,
          day_counter = dc_jgb,
          compounding = cmpd_compounded,
          frequency = freq_semiannual
        )
      }
    ),
    accrued_start = purrr::map_dbl(
      bond,
      \(x) x$accruedAmount(GaussQuant::date_GQL(valuation_date_chr))
    ),
    accrued_end = purrr::map_dbl(
      bond,
      \(x) x$accruedAmount(GaussQuant::date_GQL(delivery_date_chr))
    ),
    coupon_income = purrr::map_dbl(
      bond,
      \(x) {
        GaussQuant::bond_cashflow_table_GQL(x) |>
          dplyr::mutate(date = as.Date(date)) |>
          dplyr::filter(date > valuation_date, date <= delivery_date) |>
          dplyr::summarise(value = sum(amount, na.rm = TRUE)) |>
          dplyr::pull(value)
      }
    ),
    stress_dirty_price = stress_price + accrued_start,
    futures_invoice = stress_futures_price * conversion_factor,
    gross_basis = stress_price - futures_invoice,
    funding_cost = stress_dirty_price * stress_funding_rate * carry_year_fraction,
    carry = coupon_income + accrued_end - accrued_start - funding_cost,
    net_basis = gross_basis - carry,
    implied_repo = (
      futures_invoice + accrued_end + coupon_income - stress_dirty_price
    ) / stress_dirty_price / carry_year_fraction
  ) |>
  dplyr::mutate(
    ctd = net_basis == min(net_basis, na.rm = TRUE)
  )


tbl_jgb_stress_display <- tbl_jgb_stress |>
  dplyr::transmute(
    issue,
    coupon_pct,
    maturity_date,
    compound_yield_pct = 100 * stress_yield,
    price = stress_price,
    duration = stress_duration,
    conversion_factor,
    gross_basis,
    net_basis,
    implied_repo_pct = 100 * implied_repo,
    ctd
  )

GaussQuant::show_tbl_GQH(
  tbl_jgb_stress_display,
  "JGB stress scenario: 8% long yield and 9% short funding",
  n = 20
)
```

### II-2.6.5 CTD Switchingの解釈

二つの市場環境を比較する。

```{r jgb-ctd-switch-summary}
tbl_ctd_switch <- dplyr::bind_rows(
  tbl_jgb_current |>
    dplyr::filter(ctd) |>
    dplyr::transmute(
      scenario = "Current market",
      issue,
      coupon_pct,
      maturity_date,
      duration,
      gross_basis,
      net_basis,
      implied_repo_pct = 100 * implied_repo
    ),
  tbl_jgb_stress |>
    dplyr::filter(ctd) |>
    dplyr::transmute(
      scenario = "Stress: 9% short / 8% long",
      issue,
      coupon_pct,
      maturity_date,
      duration = stress_duration,
      gross_basis,
      net_basis,
      implied_repo_pct = 100 * implied_repo
    )
)

GaussQuant::show_tbl_GQH(
  tbl_ctd_switch,
  "CTD switching summary",
  n = 20
)
```

現在のように標準物6%より市場金利が低く、イールドカーブが右上がりである環境では、短いDuration側が相対的に受渡しやすくなる。一方、長期金利8%、短期金利9%という逆イールドでは、標準物6%を上回る金利水準とカーブの傾きが同時に反転し、長いDuration側へCTDが移る可能性がある。

重要なのは、CTDを「Durationが最小の銘柄」または「Durationが最大の銘柄」と機械的に決めるのではないことである。最終判定はNet Basis最小、またはImplied Repo Rate最大で行う。Durationは、金利水準とConversion Factorの関係から相対価値がどちら側へ偏りやすいかを理解するための重要な手掛かりである。

## II-2.7 まとめ

本章では、割引係数、ゼロ金利およびフォワード金利を通じて金利期間構造を確認し、補間、ブートストラップ、Implied Term Structureおよびカーブシフトを扱った。

後半では、日本の長期国債先物を対象として、6%クーポン・10年の標準物、Conversion Factor、Gross Basis、Carry、Net Basis、Implied Repo RateおよびCTDの関係を確認した。現物債の価格から複利利回りを逆算し、GaussQuantを用いてModified Durationを求めることで、クーポンと償還期限が金利感応度へ与える影響も同時に確認した。

さらに、現在の低金利・順イールド環境から、長期8%、短期9%の高金利・逆イールド環境へ市場条件を変化させ、同じ受渡適格銘柄を再評価した。Conversion Factorが固定されていても、市場金利の水準とイールドカーブの形状が変化すれば、Gross Basis、Net BasisおよびImplied Repo Rateの順位が変化し、CTDがスイッチし得る。

この結果は、国債先物のCTDが単なる銘柄属性ではなく、標準物の設計、市場のイールドカーブ、現物価格、資金調達コストおよび受渡条件の相対関係から決まることを示している。
