---
execute:
  eval: true
  echo: true
  warning: false
  message: false
  error: false
---

# 第1章 Rによるデータ分析の基礎

本章では、Rによるデータ分析に必要な基本操作を、Base Rからtidyverseへ段階的に学ぶ。前半では、オブジェクト、ベクトル、行列、リスト、データフレーム、関数、条件判定、記述統計および確率分布を扱う。後半では、`dplyr`、`stringr`、`tidyr`、`purrr`、`ggplot2`を用いて、データの読込み、整形、集計、反復処理、可視化を一つの流れとして組み立てる。

Base Rの項目構成は、Positが公開している[Base R Cheatsheet](https://github.com/rstudio/cheatsheets/blob/main/base-r.pdf)を参考にしている。本章のコードでは、反復処理に明示的なループを使わず、ベクトル化または`purrr::map()`系関数を用いる。また、パイプ演算子はすべて`|>`に統一する。

## 1.1 使用するパッケージ

本章ではtidyverseを使用する。tidyverseには、データ操作の`dplyr`、文字列処理の`stringr`、データ整形の`tidyr`、反復処理の`purrr`、可視化の`ggplot2`などが含まれる。

```{r}
#| label: load-packages

suppressPackageStartupMessages({
  library(tidyverse)
  library(ggthemes)
  library(QuantLib)
  library(GaussQuant)
})

```

パッケージが未導入の場合は、RStudioのConsoleで一度だけ次を実行する。

```{r}
#| label: install-packages
#| eval: false

install.packages("tidyverse")
```

## 1.2 Rの基本操作

### オブジェクトと代入

Rでは、計算結果やデータをオブジェクトとして保存する。代入には`<-`を用いる。

```{r}
#| label: object-assignment

risk_free_rate <- 0.01
future_cash_flow <- 100

present_value <- future_cash_flow / (1 + risk_free_rate)

present_value
```

オブジェクト名には、内容が分かる英単語を用いる。本書では複数の単語をアンダースコアで結ぶsnake_caseを基本とする。

### 四則演算と代表的な数学関数

```{r}
#| label: arithmetic-functions

2 + 3
10 - 4
6 * 7
100 / 4
2^5

sqrt(16)
log(exp(1))
abs(-3)
round(pi, digits = 3)
signif(pi, digits = 4)
```

### オブジェクトの型と構造

```{r}
#| label: object-types

numeric_value <- 10.5
integer_value <- 10L
character_value <- "Finance"
logical_value <- TRUE

class(numeric_value)
class(integer_value)
class(character_value)
class(logical_value)

typeof(numeric_value)
str(numeric_value)
```

### 欠損値

欠損値は`NA`で表す。欠損値の有無は`is.na()`で確認する。

```{r}
#| label: missing-values

returns_with_na <- c(0.02, NA, -0.01, 0.03)

is.na(returns_with_na)
sum(is.na(returns_with_na))

mean(returns_with_na, na.rm = TRUE)
```

## 1.3 ベクトル

### ベクトルの作成

```{r}
#| label: vector-creation

interest_rates <- c(0.01, 0.015, 0.02)
year_sequence <- 1:5
fine_grid <- seq(from = 0, to = 1, by = 0.25)
repeated_values <- rep(100, times = 5)

interest_rates
year_sequence
fine_grid
repeated_values
```

### ベクトルの要素

Rの添字は1から始まる。

```{r}
#| label: vector-indexing

interest_rates[1]
interest_rates[2:3]
interest_rates[-1]

interest_rates[interest_rates >= 0.015]
```

### 名前付きベクトル

```{r}
#| label: named-vector

portfolio_weights <- c(stock = 0.6, bond = 0.3, cash = 0.1)

portfolio_weights
portfolio_weights["bond"]
sum(portfolio_weights)
```

### ベクトル化

Rでは、多くの計算をベクトル全体に一度に適用できる。

```{r}
#| label: vectorization

discount_rates <- seq(0.01, 0.05, by = 0.01)
cash_flow <- 100

present_values <- cash_flow / (1 + discount_rates)

tibble(discount_rates, present_values)
```

## 1.4 行列、リスト、データフレーム

### 行列

```{r}
#| label: matrix-basics

return_matrix <- matrix(
  c(0.01, 0.02, -0.01, 0.03, 0.00, 0.01),
  nrow = 3,
  ncol = 2,
  byrow = TRUE
)

colnames(return_matrix) <- c("stock_a", "stock_b")
rownames(return_matrix) <- c("month_1", "month_2", "month_3")

return_matrix
return_matrix[, "stock_a"]
colMeans(return_matrix)
```

### リスト

リストには、型や長さの異なるオブジェクトをまとめて保存できる。

```{r}
#| label: list-basics

analysis_result <- list(
  model_name = "simple return model",
  coefficients = c(alpha = 0.001, beta = 1.05),
  observations = 60L,
  converged = TRUE
)

analysis_result$model_name
analysis_result$coefficients
analysis_result[["observations"]]
```

### データフレーム

```{r}
#| label: data-frame-basics

firm_data_base <- data.frame(
  firm_id = 1:3,
  firm_name = c("Firm A", "Firm B", "Firm C"),
  roe = c(0.08, 0.12, 0.15)
)

firm_data_base
str(firm_data_base)
```

tidyverseでは、データフレームを拡張した`tibble`を用いる。

```{r}
#| label: tibble-basics

firm_data <- tibble(
  firm_id = 1:3,
  firm_name = c("Firm A", "Firm B", "Firm C"),
  roe = c(0.08, 0.12, 0.15)
)

firm_data
```

少量のデータを行単位で記述する場合は`tribble()`が便利である。

```{r}
#| label: tribble-basics

project_data <- tribble(
  ~project, ~initial_cost, ~cash_flow,
  "A",             100,         120,
  "B",             150,         175,
  "C",             200,         215
)

project_data
```

## 1.5 条件判定と独自関数

### 条件判定

```{r}
#| label: conditional-logic

npv <- 5.2

investment_decision <- if (npv >= 0) {
  "投資を実行する"
} else {
  "投資を見送る"
}

investment_decision
```

ベクトルに対する複数の条件分岐には`case_when()`を用いる。

```{r}
#| label: case-when-introduction

credit_scores <- tibble(score = c(85, 72, 58, 91))

credit_scores |>
  mutate(
    rating = case_when(
      score >= 80 ~ "A",
      score >= 65 ~ "B",
      TRUE ~ "C"
    )
  )
```

### 独自関数

```{r}
#| label: custom-function

calculate_present_value <- function(cash_flow, discount_rate, years = 1) {
  cash_flow / (1 + discount_rate)^years
}

calculate_present_value(cash_flow = 100, discount_rate = 0.02, years = 3)
```

関数はベクトルをそのまま受け取れるように設計すると再利用しやすい。

```{r}
#| label: vectorized-function

calculate_present_value(
  cash_flow = c(100, 100, 100),
  discount_rate = 0.02,
  years = 1:3
)
```

## 1.6 記述統計

### 代表値と散らばり

```{r}
#| label: descriptive-statistics

sample_returns <- c(0.01, 0.03, -0.02, 0.00, 0.04, 0.02)

mean(sample_returns)
median(sample_returns)
min(sample_returns)
max(sample_returns)
range(sample_returns)
var(sample_returns)
sd(sample_returns)
quantile(sample_returns)
```

### 共分散と相関

```{r}
#| label: covariance-correlation

stock_a <- c(0.01, 0.03, -0.02, 0.02, 0.04)
stock_b <- c(0.00, 0.02, -0.01, 0.01, 0.03)

cov(stock_a, stock_b)
cor(stock_a, stock_b)
```

### 順位

```{r}
#| label: ranking

firm_returns <- c(0.08, 0.12, -0.03, 0.05)

rank(firm_returns)
rank(-firm_returns)
order(firm_returns, decreasing = TRUE)
```

## 1.7 確率分布

Rの確率分布関数には共通した命名規則がある。

| 接頭辞 | 内容 |
|---|---|
| `r` | 乱数を生成する |
| `d` | 確率密度または確率質量を求める |
| `p` | 累積確率を求める |
| `q` | 累積確率に対応する分位点を求める |

### 一様分布

```{r}
#| label: uniform-distribution

set.seed(1234)

uniform_random <- runif(n = 10, min = 0, max = 1)

uniform_random
dunif(0.5, min = 0, max = 1)
punif(0.5, min = 0, max = 1)
qunif(0.95, min = 0, max = 1)
```

### 正規分布

```{r}
#| label: normal-distribution

set.seed(1234)

normal_random <- rnorm(n = 10, mean = 0, sd = 1)

normal_random
dnorm(0, mean = 0, sd = 1)
pnorm(1.96, mean = 0, sd = 1)
qnorm(0.975, mean = 0, sd = 1)
```

`dnorm()`は正規分布の密度、`pnorm()`は指定した値以下となる確率、`qnorm()`は指定した累積確率に対応する分位点を返す。

```{r}
#| label: normal-probability-example

probability_below <- pnorm(-0.02, mean = 0.01, sd = 0.03)
value_at_risk_95 <- qnorm(0.05, mean = 0.01, sd = 0.03)

probability_below
value_at_risk_95
```

### 二項分布

```{r}
#| label: binomial-distribution

set.seed(1234)

binomial_random <- rbinom(n = 10, size = 20, prob = 0.6)

binomial_random
dbinom(12, size = 20, prob = 0.6)
pbinom(12, size = 20, prob = 0.6)
qbinom(0.95, size = 20, prob = 0.6)
```

### ポアソン分布

```{r}
#| label: poisson-distribution

set.seed(1234)

poisson_random <- rpois(n = 10, lambda = 3)

poisson_random
dpois(2, lambda = 3)
ppois(2, lambda = 3)
qpois(0.95, lambda = 3)
```

### 分布関数の比較

```{r}
#| label: distribution-function-table

distribution_functions <- tribble(
  ~distribution, ~random_function, ~density_function, ~cumulative_function, ~quantile_function,
  "一様分布",    "runif()",        "dunif()",         "punif()",            "qunif()",
  "正規分布",    "rnorm()",        "dnorm()",         "pnorm()",            "qnorm()",
  "二項分布",    "rbinom()",       "dbinom()",        "pbinom()",           "qbinom()",
  "ポアソン分布","rpois()",        "dpois()",         "ppois()",            "qpois()"
)

distribution_functions
```

## 1.8 プロジェクト内のデータを読み込む

本書で使用するデータは、プロジェクトルートの`simulation_data`ディレクトリに置かれている。絶対パスをコードへ直接書くと、プロジェクトを別の場所へ移したときに動かなくなる。そのため、現在の作業ディレクトリと`_quarto.yml`を利用してプロジェクトルートを確認する。

```{r}
#| label: resolve-project-directory

project_candidates <- unique(c(
  Sys.getenv("QUARTO_PROJECT_DIR"),
  getwd(),
  dirname(getwd())
))

project_candidates <- project_candidates[nzchar(project_candidates)]

project_matches <- project_candidates[
  file.exists(file.path(project_candidates, "_quarto.yml"))
]

if (length(project_matches) == 0) {
  stop("LagrangeFinanceのプロジェクトルートを確認できません。")
}

project_dir <- normalizePath(project_matches[1], winslash = "/", mustWork = TRUE)
data_dir <- file.path(project_dir, "simulation_data")

if (!dir.exists(data_dir)) {
  stop("simulation_dataディレクトリが見つかりません: ", data_dir)
}

project_dir
data_dir
```

`simulation_data`以下のCSVファイルを再帰的に確認する。

```{r}
#| label: list-simulation-data

csv_paths <- list.files(
  path = data_dir,
  pattern = "\\.csv$",
  full.names = TRUE,
  recursive = TRUE
)

normalized_data_dir <- normalizePath(data_dir, winslash = "/", mustWork = TRUE)
normalized_csv_paths <- normalizePath(csv_paths, winslash = "/", mustWork = FALSE)

csv_catalog <- tibble(
  file_name = basename(csv_paths),
  relative_path = substring(
    normalized_csv_paths,
    first = nchar(normalized_data_dir) + 2
  )
) |>
  arrange(relative_path)

csv_catalog
```

第1章では、従来から使用している`ch03_daily_stock_return.csv`を読み込む。ファイルが`simulation_data`内のサブディレクトリに置かれていても検索できる。

```{r}
#| label: read-daily-stock-return

daily_return_candidates <- csv_paths[
  basename(csv_paths) == "ch03_daily_stock_return.csv"
]

if (length(daily_return_candidates) == 0) {
  stop("ch03_daily_stock_return.csvがsimulation_data以下に見つかりません。")
}

daily_return_path <- daily_return_candidates[1]

daily_stock_return <- readr::read_csv(
  daily_return_path,
  show_col_types = FALSE
)

required_columns <- c("date", "firm1", "firm2")
missing_columns <- setdiff(required_columns, names(daily_stock_return))

if (length(missing_columns) > 0) {
  stop(
    "必要な列が不足しています: ",
    paste(missing_columns, collapse = ", ")
  )
}

daily_stock_return <- daily_stock_return |>
  mutate(date = as.Date(date))

daily_stock_return
```

### データの構造を確認する

```{r}
#| label: inspect-daily-stock-return

glimpse(daily_stock_return)
summary(daily_stock_return)
nrow(daily_stock_return)
ncol(daily_stock_return)
names(daily_stock_return)
```

## 1.9 dplyrによるデータ操作

### 列を選ぶ

```{r}
#| label: dplyr-select

daily_stock_return |>
  select(date, firm1)
```

### 行を抽出する

```{r}
#| label: dplyr-filter

daily_stock_return |>
  filter(firm1 > 0)
```

複数の条件を同時に指定できる。

```{r}
#| label: dplyr-filter-multiple

daily_stock_return |>
  filter(firm1 > 0, firm2 > 0)
```

### 列を追加する

```{r}
#| label: dplyr-mutate

return_data <- daily_stock_return |>
  mutate(
    spread = firm1 - firm2,
    firm1_gross_return = 1 + firm1,
    firm2_gross_return = 1 + firm2,
    market_direction = case_when(
      firm1 > 0 & firm2 > 0 ~ "both_positive",
      firm1 < 0 & firm2 < 0 ~ "both_negative",
      TRUE ~ "mixed"
    )
  )

return_data
```

### 並べ替える

```{r}
#| label: dplyr-arrange

return_data |>
  arrange(firm1)

return_data |>
  arrange(desc(firm1))
```

### 要約する

```{r}
#| label: dplyr-summarise

return_data |>
  summarise(
    observations = n(),
    mean_firm1 = mean(firm1),
    sd_firm1 = sd(firm1),
    mean_firm2 = mean(firm2),
    sd_firm2 = sd(firm2),
    correlation = cor(firm1, firm2)
  )
```

### グループごとに集計する

```{r}
#| label: dplyr-group-by

return_data |>
  group_by(market_direction) |>
  summarise(
    observations = n(),
    mean_firm1 = mean(firm1),
    mean_firm2 = mean(firm2),
    .groups = "drop"
  ) |>
  arrange(desc(observations))
```

### 件数を数える

```{r}
#| label: dplyr-count

return_data |>
  count(market_direction, sort = TRUE)
```

### データを結合する

```{r}
#| label: dplyr-join

firm_master <- tribble(
  ~firm,  ~firm_name, ~industry,
  "firm1", "Firm A",  "Machinery",
  "firm2", "Firm B",  "Chemicals"
)

return_summary <- return_data |>
  summarise(
    firm1 = mean(firm1),
    firm2 = mean(firm2)
  ) |>
  pivot_longer(
    cols = everything(),
    names_to = "firm",
    values_to = "mean_return"
  )

return_summary |>
  left_join(firm_master, by = "firm")
```

## 1.10 stringrによる文字列処理

文字列処理では、関数名が`str_`で始まる`stringr`を使用する。

```{r}
#| label: stringr-basics

company_names <- tibble(
  raw_name = c(
    "  Alpha Holdings Co., Ltd. ",
    "Beta Financial Group",
    "Gamma Industries"
  )
)

company_names <- company_names |>
  mutate(
    clean_name = str_squish(raw_name),
    lower_name = str_to_lower(clean_name),
    name_length = str_length(clean_name),
    contains_group = str_detect(clean_name, regex("group", ignore_case = TRUE)),
    first_word = str_extract(clean_name, "^[A-Za-z]+")
  )

company_names
```

### 置換と結合

```{r}
#| label: stringr-replace-combine

company_names |>
  mutate(
    short_name = str_remove(clean_name, regex(" co\\., ltd\\.$", ignore_case = TRUE)),
    display_name = str_c(first_word, " / ", name_length, " characters")
  ) |>
  select(clean_name, short_name, display_name)
```

## 1.11 tidyrによるデータ整形

### wide形式からlong形式へ変換する

元のデータでは、`firm1`と`firm2`が別々の列に格納されている。`pivot_longer()`を使うと、企業名とリターンをそれぞれ一つの列へまとめられる。

```{r}
#| label: pivot-longer

return_long <- daily_stock_return |>
  pivot_longer(
    cols = c(firm1, firm2),
    names_to = "firm",
    values_to = "return"
  )

return_long
```

### long形式からwide形式へ戻す

```{r}
#| label: pivot-wider

return_long |>
  pivot_wider(
    names_from = firm,
    values_from = return
  )
```

### 文字列を複数列へ分ける

```{r}
#| label: separate-wider-delim

security_codes <- tibble(
  security_id = c("JP-1001", "JP-1002", "US-2001")
)

security_codes |>
  separate_wider_delim(
    security_id,
    delim = "-",
    names = c("country", "code")
  )
```

### 欠損値を処理する

```{r}
#| label: tidyr-missing-values

missing_data <- tibble(
  firm = c("A", "B", "C"),
  return = c(0.02, NA, -0.01)
)

missing_data |>
  replace_na(list(return = 0))

missing_data |>
  drop_na()
```

## 1.12 purrrによる反復処理

### map()と型を指定するmap系関数

`map()`は結果をリストとして返す。数値ベクトルが必要な場合は`map_dbl()`を用いる。

```{r}
#| label: purrr-map

discount_rates <- c(0.01, 0.02, 0.03, 0.04)

discount_rates |>
  map(\(rate) calculate_present_value(100, rate))
```

```{r}
#| label: purrr-map-dbl

present_value_table <- tibble(
  discount_rate = discount_rates,
  present_value = discount_rates |>
    map_dbl(\(rate) calculate_present_value(100, rate))
)

present_value_table
```

### map2()で二つのベクトルを同時に処理する

```{r}
#| label: purrr-map2

cash_flows <- c(100, 120, 150)
years <- c(1, 2, 3)

map2_dbl(
  cash_flows,
  years,
  \(cash_flow, year) calculate_present_value(cash_flow, 0.02, year)
)
```

### pmap()で複数の列を処理する

```{r}
#| label: purrr-pmap

cash_flow_scenarios <- tribble(
  ~cash_flow, ~discount_rate, ~years,
         100,           0.01,      1,
         120,           0.02,      2,
         150,           0.03,      3
)

cash_flow_scenarios |>
  mutate(
    present_value = pmap_dbl(
      list(cash_flow, discount_rate, years),
      \(cash_flow, discount_rate, years) {
        calculate_present_value(cash_flow, discount_rate, years)
      }
    )
  )
```

### 複数列へ同じ集計を適用する

```{r}
#| label: purrr-column-summary

return_columns <- c("firm1", "firm2")

return_columns |>
  map_dfr(
    \(column_name) {
      values <- daily_stock_return[[column_name]]

      tibble(
        firm = column_name,
        observations = length(values),
        mean = mean(values),
        standard_deviation = sd(values),
        minimum = min(values),
        maximum = max(values)
      )
    }
  )
```

### 複数の確率分布を同じ形式で生成する

```{r}
#| label: purrr-distribution-simulation

set.seed(1234)

distribution_specs <- tribble(
  ~distribution, ~generator,
  "uniform",      \(n) runif(n, min = -1, max = 1),
  "normal",       \(n) rnorm(n, mean = 0, sd = 1),
  "poisson",      \(n) rpois(n, lambda = 3)
)

simulated_distributions <- distribution_specs |>
  mutate(values = map(generator, \(generator) generator(1000))) |>
  select(-generator) |>
  unnest_longer(values)

simulated_distributions
```

### walk()で副作用だけを実行する

`walk()`は、返り値を保存するのではなく、表示などの副作用だけを順番に実行するときに使う。

```{r}
#| label: purrr-walk

c("firm1", "firm2") |>
  walk(\(firm) print(str_c("集計対象: ", firm)))
```

## 1.13 ggplot2による可視化

`ggplot2`では、データを`ggplot()`へ渡し、`aes()`で変数と視覚要素の対応を指定し、`geom_*()`で図形を追加する。

### 折れ線グラフ

```{r}
#| label: ggplot-line
#| fig-width: 8
#| fig-height: 5

return_long |>
  ggplot(aes(x = date, y = return, linetype = firm)) +
  geom_line(linewidth = 0.7) +
  labs(
    x = "Date",
    y = "Daily Return",
    linetype = "Firm"
  ) +
  theme_classic()
```

### ヒストグラム

```{r}
#| label: ggplot-histogram
#| fig-width: 8
#| fig-height: 5

return_long |>
  ggplot(aes(x = return)) +
  geom_histogram(bins = 10, boundary = 0) +
  facet_wrap(vars(firm), ncol = 1) +
  labs(
    x = "Daily Return",
    y = "Count"
  ) +
  theme_classic()
```

### 密度関数

```{r}
#| label: ggplot-density
#| fig-width: 8
#| fig-height: 5

return_long |>
  ggplot(aes(x = return, linetype = firm)) +
  geom_density(linewidth = 0.8) +
  labs(
    x = "Daily Return",
    y = "Density",
    linetype = "Firm"
  ) +
  theme_classic()
```

### 正規分布の密度と累積分布

```{r}
#| label: ggplot-normal-functions
#| fig-width: 8
#| fig-height: 5

normal_curve <- tibble(
  x = seq(-4, 4, length.out = 401),
  density = dnorm(x),
  cumulative_probability = pnorm(x)
)

normal_curve |>
  pivot_longer(
    cols = c(density, cumulative_probability),
    names_to = "function_type",
    values_to = "value"
  ) |>
  ggplot(aes(x = x, y = value)) +
  geom_line(linewidth = 0.8) +
  facet_wrap(vars(function_type), scales = "free_y", ncol = 1) +
  labs(
    x = "x",
    y = NULL
  ) +
  theme_classic()
```

### シミュレーション結果を比較する

```{r}
#| label: ggplot-simulated-distributions
#| fig-width: 8
#| fig-height: 5

simulated_distributions |>
  ggplot(aes(x = values)) +
  geom_histogram(bins = 30) +
  facet_wrap(vars(distribution), scales = "free") +
  labs(
    x = "Simulated Value",
    y = "Count"
  ) +
  theme_classic()
```

## 1.14 総合演習

最後に、`simulation_data`から読み込んだ日次リターンを、読込み、整形、集計、反復処理、可視化の順に分析する。

### 分析用データを作る

```{r}
#| label: integrated-analysis-data

analysis_data <- daily_stock_return |>
  pivot_longer(
    cols = c(firm1, firm2),
    names_to = "firm",
    values_to = "return"
  ) |>
  mutate(
    gross_return = 1 + return,
    direction = case_when(
      return > 0 ~ "positive",
      return < 0 ~ "negative",
      TRUE ~ "zero"
    )
  ) |>
  arrange(firm, date)

analysis_data
```

### 企業別の要約統計量を計算する

```{r}
#| label: integrated-analysis-summary

firm_summary <- analysis_data |>
  group_by(firm) |>
  summarise(
    observations = n(),
    mean_return = mean(return),
    standard_deviation = sd(return),
    minimum_return = min(return),
    maximum_return = max(return),
    positive_ratio = mean(return > 0),
    .groups = "drop"
  )

firm_summary
```

### 累積リターンを計算する

```{r}
#| label: integrated-analysis-cumulative

cumulative_return_data <- analysis_data |>
  group_by(firm) |>
  mutate(
    cumulative_gross_return = cumprod(gross_return),
    cumulative_return = cumulative_gross_return - 1
  ) |>
  ungroup()

cumulative_return_data
```

### purrrで企業別の統計量を再計算する

```{r}
#| label: integrated-analysis-purrr

firm_names <- unique(analysis_data$firm)

firm_names |>
  map_dfr(
    \(firm_name) {
      firm_returns <- analysis_data |>
        filter(firm == firm_name) |>
        pull(return)

      tibble(
        firm = firm_name,
        mean_return = mean(firm_returns),
        volatility = sd(firm_returns),
        lower_5_percent = quantile(firm_returns, 0.05),
        upper_95_percent = quantile(firm_returns, 0.95)
      )
    }
  )
```

### 累積リターンを可視化する

```{r}
#| label: integrated-analysis-plot
#| fig-width: 8
#| fig-height: 5

cumulative_return_data |>
  ggplot(aes(x = date, y = cumulative_return, linetype = firm)) +
  geom_line(linewidth = 0.8) +
  geom_hline(yintercept = 0, linetype = "dotted") +
  labs(
    x = "Date",
    y = "Cumulative Return",
    linetype = "Firm"
  ) +
  theme_classic()
```

## 1.15 まとめ

本章では、Base Rの基本的なデータ構造と関数から出発し、記述統計、確率分布、tidyverseによるデータ分析までを一通り確認した。重要な点は次のとおりである。

- オブジェクト名には内容を表すsnake_caseを用いる。
- 同じ計算を複数の値へ適用するときは、まずベクトル化を検討する。
- 反復処理が必要な場合は`purrr::map()`系関数を用いる。
- データ操作は`dplyr`、文字列処理は`stringr`、整形は`tidyr`を用いる。
- パイプ演算子は`|>`に統一する。
- グラフは`ggplot2`でデータ、変数、図形を分けて組み立てる。
- データファイルは絶対パスではなく、プロジェクトルートを基準に読み込む。

次章以降では、本章で学んだ操作を用いて、財務データと株式データの分析を進める。
