# 第2章 財務データ

## tidyverseの読み込み

```{r}
#| eval: false
#| message: false
#| warning: false

library(tidyverse)
```

## CSVファイルの読み込み

```{r}
#| eval: false
#| message: false
#| warning: false

financial_data <- read_csv("ch04_financial_data.csv")

nrow(financial_data) # 行数の確認

head(financial_data) # 冒頭N行を確認するにはhead(financial_data, N)とする
```

## firm_ID列とindustry_ID列をファクター型に変換

```{r}
#| eval: false
#| message: false
#| warning: false

financial_data$firm_ID <- as.factor(financial_data$firm_ID)
financial_data$industry_ID <- as.factor(financial_data$industry_ID)

class(financial_data$firm_ID)

class(financial_data$industry_ID)

```

## read_csv()関数を用いるとdate列が最初から日付型に

```{r}
#| eval: false
#| message: false
#| warning: false

daily_stock_return <- read_csv("ch03_daily_stock_return.csv")
class(daily_stock_return$date)


```

## 要約統計量の表示

```{r}
#| eval: false
#| message: false
#| warning: false

summary(financial_data)
```

## year列の固有要素を抽出

```{r}
#| eval: false
#| message: false
#| warning: false

unique(financial_data$year)


```

## firm_ID，及びindustry_ID列の固有要素数をカウント

```{r}
#| eval: false
#| message: false
#| warning: false

length(unique(financial_data$firm_ID))

length(unique(financial_data$industry_ID))

```

## 各行の欠損の有無を判定

```{r}
#| eval: false
#| message: false
#| warning: false

head(complete.cases(financial_data)) # head()関数を用いて冒頭6行の結果のみ表示


```

## 欠損のない行の総数をカウント

```{r}
#| eval: false
#| message: false
#| warning: false

sum(complete.cases(financial_data)) # TRUE/FALSEを1/0に変換して足し合わせる


```

## 欠損行を削除

```{r}
#| eval: false
#| message: false
#| warning: false

nrow(drop_na(financial_data)) # 欠損行を削除した上で行数をカウント

financial_data <- drop_na(financial_data) # 欠損行を削除した上でデータを上書き
```

## 2015年度のデータのみ抽出 (1)

```{r}
#| eval: false
#| message: false
#| warning: false

financial_data_2015 <- financial_data[financial_data$year == 2015, ] # 行番号に論理値ベクトルを代入
```

## 2015年度のデータのみ抽出 (2)

```{r}
#| eval: false
#| message: false
#| warning: false

financial_data_2015 <- subset(financial_data, year == 2015) # subset()関数の第二引数に条件式を代入
```

## 2015年度のデータのみ抽出 (3)

```{r}
#| eval: false
#| message: false
#| warning: false

financial_data_2015 <- financial_data %>% filter(year == 2015) # tidyverseのdplyrを用いた書き方
```

## 2015年度のデータのみ抽出 (4)

```{r}
#| eval: false
#| message: false
#| warning: false

financial_data_2015 <- filter(financial_data, year == 2015) # パイプ演算子%>%は第一引数への代入と同じ意味
```

## 2015年度の売上高をヒストグラムに図示

```{r}
#| eval: false
#| message: false
#| warning: false

ggplot(financial_data_2015) + # 引数名のdataは省略可能
  geom_histogram(aes(x = sales)) + # ヒストグラムを描くにはgeom_histogram()関数を用いる
  scale_y_continuous(expand = c(0,0)) + # x軸とヒストグラムの間のスペースを消す
  theme_classic() # グラフの全体的な体裁を設定
```

## 桁区切りのカンマをx軸の目盛りで表示

```{r}
#| eval: false
#| message: false
#| warning: false

install.packages("scales") # scalesパッケージをインストール

ggplot(financial_data_2015) +
  geom_histogram(aes(x = sales)) +
  scale_x_continuous(labels = scales::label_comma()) + # scalesパッケージのlabel_comma()関数を利用
  scale_y_continuous(expand = c(0,0)) + 
  theme_classic()
```

## 売上高の自然対数を取ってヒストグラムで可視化

```{r}
#| eval: false
#| message: false
#| warning: false

ggplot(financial_data_2015) + 
  geom_histogram(aes(x = log(sales))) + # 事前にデータを加工せずともaes()関数内で自然対数が取れる
  scale_y_continuous(expand = c(0,0)) + 
  theme_classic()
```

## パイプ演算子%>%が便利な理由

```{r}
#| eval: false
#| message: false
#| warning: false

financial_data$sales %>% 
  log() %>% # この時点でlog(financial_data$sales)を計算
  median()

median(log(financial_data$sales))

```

## 各年度の上場企業数のカウント (1)

```{r}
#| eval: false
#| message: false
#| warning: false

year_set <- sort(unique(financial_data$year)) # year列の固有要素を抽出して昇順に並び替え
N_firms_by_year <- rep(NA, length(year_set)) # 結果を保存するための空ベクトルを準備

for (i in seq_along(year_set)) {
  year_i <- year_set[i] # i番目の年度を抽出
  N_firms_by_year[i] <- sum(financial_data$year == year_i) # i番目の年度のデータをカウント
}

print(N_firms_by_year) # 結果の表示


```

## ベクトルの名前付け

```{r}
#| eval: false
#| message: false
#| warning: false

names(N_firms_by_year) <- year_set # 各要素の名前として年度名を代入
print(N_firms_by_year)

## 2015 2016 2017 2018 2019 2020 
## 1265 1293 1319 1323 1356 1363 
```

## 各年度の上場企業数のカウント (2)

```{r}
#| eval: false
#| message: false
#| warning: false

N_firms_by_year <- tapply(financial_data$firm_ID, financial_data$year, length) # tapply()関数は第一引数に元データ, 第二引数にグループ分けに用いる変数, 第三引数に適用したい関数を取る
print(N_firms_by_year)

## 2015 2016 2017 2018 2019 2020 
## 1265 1293 1319 1323 1356 1363 
```

## 各年度の上場企業数のカウント (3)

```{r}
#| eval: false
#| message: false
#| warning: false

N_firms_by_year <- financial_data %>% 
  group_by(year) %>% # group_by()関数を用いてyearごとにグループ化
  summarize(N_firms = n()) # 各グループごとにデータ数をカウント

## # A tibble: 6 x 2
##    year N_firms
##   <dbl>   <int>
## 1  2015    1265
## 2  2016    1293
## 3  2017    1319
## 4  2018    1323
## 5  2019    1356
## 6  2020    1363
```

## group_by()関数を用いたグループ化

```{r}
#| eval: false
#| message: false
#| warning: false

financial_data %>% group_by(year) # group_by(financial_data, year)と書いても同じ
```

## summarize()関数を用いた平均値の計算

```{r}
#| eval: false
#| message: false
#| warning: false

financial_data %>% summarize(mean_sales = mean(sales)) # summarize(financial_data, mean_sales = mean(sales))と書いても同じ

# A tibble: 1 x 1
## mean_sales
## <dbl>
##   1    1520.647 （本文165頁では左記のように記していますが，正しくは以下の通りです）
##   1    166027.
```

## 上場企業数の推移を折れ線グラフで可視化

```{r}
#| eval: false
#| message: false
#| warning: false

ggplot(N_firms_by_year) + 
  geom_line(aes(x = year, y = N_firms)) + # 折れ線グラフを描くにはgeom_line()関数を用いる
  labs(x = "Year", y = "Number of Firms") + # 両軸のラベルを設定
  theme_classic() # グラフ全体の体裁を設定  
```

## 株主資本の計算 (1)

```{r}
#| eval: false
#| message: false
#| warning: false

financial_data$BE <- (financial_data$OA - financial_data$OL) - (financial_data$FO - financial_data$FA) # 新しくBE列を定義
```

## 株主資本の計算 (2)

```{r}
#| eval: false
#| message: false
#| warning: false

financial_data <- financial_data %>%
  mutate(BE = (OA - OL) - (FO - FA)) # mutate(financial_data, BE = (OA - OL) - (FO - FA))と書いても同じ
```

## lag()関数を用いて前期の株主資本を取得 (1)

```{r}
#| eval: false
#| message: false
#| warning: false

head(lag(financial_data$BE)) # head()関数で冒頭6行の結果のみ表示


```

## lag()関数を用いて前期の株主資本を取得 (2)

```{r}
#| eval: false
#| message: false
#| warning: false

financial_data <- financial_data %>%
  group_by(firm_ID) %>% # firm_IDごとにグループ化
  mutate(lagged_BE = lag(BE)) %>% # lag()関数をfirm_IDごとに適用
  ungroup() # グループ化を解除

head(financial_data$lagged_BE) # head()関数で冒頭6行のlagged_BEを表示


```

## ROEの計算とヒストグラムによる可視化

```{r}
#| eval: false
#| message: false
#| warning: false

financial_data <- financial_data %>%
  mutate(ROE = X / lagged_BE) # mutate(financial_data, ROE = X / lagged_BE)と書いても同じ

ggplot(financial_data) + 
  geom_histogram(aes(x = ROE)) +
  scale_x_continuous(limits = c(-0.1, 0.5)) + # 表示するx軸の範囲を(-0.1, 0.5)に限定
  scale_y_continuous(expand = c(0, 0)) + 
  theme_classic()
```

## 産業別のROE平均値を計算

```{r}
#| eval: false
#| message: false
#| warning: false

financial_data %>% 
  group_by(industry_ID) %>% # industry_IDごとにグループ化
  summarize(mean_ROE = mean(ROE, na.rm = TRUE)) # 欠損値を除いてROEの平均値を計算
```

## 産業別のROE平均値を棒グラフで可視化

```{r}
#| eval: false
#| message: false
#| warning: false

financial_data %>%
  group_by(industry_ID) %>%
  summarize(mean_ROE = mean(ROE, na.rm = TRUE)) %>%
  ggplot() + # パイプ演算子%>%を用いて, 産業別のROE平均値をggplot()関数に引き渡す
  geom_col(aes(x = industry_ID, y = mean_ROE)) + # 棒グラフを描くにはgeom_col()関数を用いる
  labs(x = "Industry ID", y = "Industry Average ROE") + 
  scale_y_continuous(expand = c(0, 0)) + 
  theme_classic()
```

## 最終年度のデータのみを抽出

```{r}
#| eval: false
#| message: false
#| warning: false

financial_data %>% 
  filter(year == 2020)
```

## 最終年度に関してfirm_ID・industry_ID・ROEの各列を抽出

```{r}
#| eval: false
#| message: false
#| warning: false

financial_data %>% 
  filter(year == 2020) %>%
  select(firm_ID, industry_ID, ROE) # 特定の列のみを抽出するにはselect()関数を用いる
```

## 産業別に各企業をROEで順序付け (1)

```{r}
#| eval: false
#| message: false
#| warning: false

financial_data %>%
  filter(year == 2020) %>%
  select(firm_ID, industry_ID, ROE) %>%
  group_by(industry_ID) %>% # industry_IDでグループ化
  mutate(ROE_rank = rank(ROE)) %>% # 順序付けにはrank()関数を用いる
  ungroup()
```

## 産業別に各企業をROEで順序付け (2)

```{r}
#| eval: false
#| message: false
#| warning: false

financial_data %>%
  filter(year == 2020) %>%
  select(firm_ID, industry_ID, ROE) %>%
  group_by(industry_ID) %>%
  mutate(ROE_rank = rank(desc(ROE))) %>% # 降順で順序付けするにはdesc()関数を用いる
  ungroup()
```

## 産業別に各企業をROEで順序付け (3)

```{r}
#| eval: false
#| message: false
#| warning: false

financial_data %>% 
  filter(year == 2020) %>%
  select(firm_ID, industry_ID, ROE) %>%
  group_by(industry_ID) %>%
  mutate(ROE_rank = rank(desc(ROE))) %>%
  ungroup() %>%
  arrange(industry_ID, ROE_rank) # 元データを特定の変数の値に基づき並び替えるにはarrange()関数を用いる
```

## 各産業でROEが最も高い企業のみを抽出 (1)

```{r}
#| eval: false
#| message: false
#| warning: false

financial_data %>% 
  filter(year == 2020) %>%
  select(firm_ID, industry_ID, ROE) %>%
  group_by(industry_ID) %>%
  mutate(ROE_rank = rank(desc(ROE))) %>%
  ungroup() %>%
  filter(ROE_rank == 1) %>% # ROEが最も高い企業のみ抽出
  select(industry_ID, firm_ID, ROE) # ROE_rank列を省略した上で，industry_IDを左端に
```

## 各産業でROEが最も高い企業のみを抽出 (2)

```{r}
#| eval: false
#| message: false
#| warning: false

ROE_rank_data <- financial_data %>% # 中間変数としてROE_rank_dataを定義
  filter(year == 2020) %>% 
  select(firm_ID, industry_ID, ROE) %>%
  group_by(industry_ID) %>%
  mutate(ROE_rank = rank(desc(ROE))) %>%
  ungroup()

ROE_rank_data %>%
  filter(ROE_rank == 1) %>%
  select(industry_ID, firm_ID, ROE)
```

## 上級デュポン・モデルによるROEの分析

```{r}
#| eval: false
#| message: false
#| warning: false

financial_data_DuPont <- financial_data %>% 
  group_by(firm_ID) %>%
  mutate(NOA = OA - OL,
         RNOA = OX / lag(NOA),
         PM = OX / sales,
         ATO = sales / lag(NOA),
         NFO = FO - FA,
         lagged_FLEV = lag(NFO) / lagged_BE,
         NBC = NFE / lag(NFO),
         ROE_DuPont = RNOA + lagged_FLEV * (RNOA - NBC)) %>% # 上級デュポン・モデルに基づき計算したROE
  ungroup()
```

## ROEの計算方法の比較

```{r}
#| eval: false
#| message: false
#| warning: false

all.equal(financial_data_DuPont$ROE, financial_data_DuPont$ROE_DuPont)


```

## 箱ひげ図を用いたPMの可視化

```{r}
#| eval: false
#| message: false
#| warning: false

financial_data_DuPont %>% 
  filter(year == 2020,
         industry_ID %in% 2:6) %>% # industry_IDが2から6のデータを抽出
  ggplot() +
  geom_boxplot(aes(x = industry_ID, y = PM)) + # 箱ひげ図を描くにはgeom_boxplot()関数を用いる
  labs(x = "Industry ID") + 
  theme_classic()
```

## ATOとPMのトレードオフの可視化

```{r}
#| eval: false
#| message: false
#| warning: false

financial_data_DuPont %>% 
  group_by(industry_ID) %>% 
  summarize(industry_median_PM = median(PM, na.rm = TRUE), # 欠損値を除いた上でPMとATOの産業別中央値を計算
            industry_median_ATO = median(ATO, na.rm = TRUE)) %>%
  ggplot() +
  geom_point(aes(x = industry_median_ATO, y = industry_median_PM)) +
  labs(x = "Industry Median ATO", y = "Industry Median PM") +
  theme_classic()
```

## ATOとPMが反比例するグラフを追加

```{r}
#| eval: false
#| message: false
#| warning: false

median_RNOA <- median(financial_data_DuPont$RNOA, na.rm = TRUE) # 欠損値を除く全データに関してRNOAの中央値を計算

financial_data_DuPont %>% 
  group_by(industry_ID) %>% 
  summarize(industry_median_PM = median(PM, na.rm = TRUE),
            industry_median_ATO = median(ATO, na.rm = TRUE)) %>%
  ggplot() +
  geom_point(aes(x = industry_median_ATO, y = industry_median_PM)) +
  labs(x = "Industry Median ATO", y = "Industry Median PM") +
  theme_classic() + 
  stat_function(fun = function(x) median_RNOA / x, linetype = "longdash") # グラフに関数を書き込むにはstat_function()関数を用いる
```

## データの保存

```{r}
#| eval: false
#| message: false
#| warning: false

write_csv(financial_data, "ch04_output.csv") # 基本パッケージのwrite.csv()関数に対応
```
