---
execute:
  eval: true
  echo: true
  warning: false
  message: false
  error: false
---

# 第2章 財務データの整理と分析

本章では、企業の財務データを読み込み、データ型、欠損値、年度構成および産業構成を確認する。次に、株主資本、自己資本利益率（ROE）および上級デュポン・モデルの構成要素を計算する。第1章で導入した`dplyr`、`tidyr`、`purrr`および`ggplot2`を、企業パネルデータの分析へ応用する。

## 2.1 分析環境

```{r}
#| label: load-packages

source(file.path("R", "utility_LFL.R"))

load_part1_packages_LFL()
```

## 2.2 財務データの読込みと整備

### 2.2.1 財務データの読込み

```{r}
#| label: read-financial-data

financial_data_raw <-
  read_csv_file_LFL("ch04_financial_data.csv")

show_table_LFL(financial_data_raw, n = 10)
```


### 2.2.2 データ構造の確認

```{r}
#| label: inspect-financial-data

show_data_structure_LFL(financial_data_raw)

financial_data_overview <- financial_data_raw |>
  summarise(
    observations = n(),
    variables = ncol(financial_data_raw),
    first_year = min(year, na.rm = TRUE),
    last_year = max(year, na.rm = TRUE),
    firms = n_distinct(firm_ID),
    industries = n_distinct(industry_ID)
  )

show_table_LFL(financial_data_overview)
```

列ごとの欠損数と欠損率を確認する。

```{r}
#| label: missing-value-summary

missing_summary <- financial_data_raw |>
  summarise(
    across(
      everything(),
      list(
        missing = \(x) sum(is.na(x)),
        missing_rate = \(x) mean(is.na(x))
      ),
      .names = "{.col}__{.fn}"
    )
  ) |>
  pivot_longer(
    cols = everything(),
    names_to = c("variable", ".value"),
    names_sep = "__"
  ) |>
  arrange(desc(missing_rate), variable)

show_table_LFL(missing_summary, n = nrow(missing_summary))
```

### 2.2.3 データ型と並び順の整理

企業IDと産業IDは分類変数であるためファクター型へ変換する。年度は整数型へ変換し、前年度の値を正しく取得できるように企業IDと年度の順に並べる。

```{r}
#| label: prepare-financial-data

financial_data <- financial_data_raw |>
  mutate(
    firm_ID = as.factor(firm_ID),
    industry_ID = as.factor(industry_ID),
    year = as.integer(year)
  ) |>
  arrange(firm_ID, year)

show_data_structure_LFL(financial_data)
```

企業と年度の組合せが重複していないことを確認する。

```{r}
#| label: check-panel-key

panel_key_duplicates <- financial_data |>
  count(
    firm_ID,
    year,
    name = "observations"
  ) |>
  filter(observations > 1)

show_table_LFL(panel_key_duplicates)
```

```{r}
#| label: assert-panel-key

if (nrow(panel_key_duplicates) > 0) {
  stop(
    "firm_IDとyearの組合せに重複があります。",
    call. = FALSE
  )
}
```

## 2.3 標本構成と売上高分布

### 2.3.1 年度別の企業数

年度ごとの企業数と観測数を集計する。

```{r}
#| label: firms-by-year

firms_by_year <- financial_data |>
  group_by(year) |>
  summarise(
    firms = n_distinct(firm_ID),
    observations = n(),
    .groups = "drop"
  ) |>
  arrange(year)

show_table_LFL(firms_by_year, n = nrow(firms_by_year))
```

```{r}
#| label: plot-firms-by-year

p_firms_by_year <- firms_by_year |>
  ggplot(aes(x = year, y = firms, colour = "Firms")) +
  geom_line(linewidth = 0.8) +
  geom_point(size = 2) +
  scale_x_continuous(breaks = firms_by_year$year) +
  guides(colour = "none") +
  labs(
    x = "Year",
    y = "Number of Firms",
    title = "Number of Firms by Year"
  )

add_lagrange_theme_LFL(p_firms_by_year)
```

### 2.3.2 産業別の企業数

最新年度について、産業ごとの企業数を集計する。

```{r}
#| label: firms-by-industry

latest_year <-
  max(financial_data$year, na.rm = TRUE)

firms_by_industry <- financial_data |>
  filter(year == latest_year) |>
  count(
    industry_ID,
    name = "firms",
    sort = TRUE
  )

show_table_LFL(firms_by_industry, n = 20)
```

```{r}
#| label: plot-firms-by-industry

p_firms_by_industry <- firms_by_industry |>
  slice_head(n = 15) |>
  ggplot(
    aes(
      x = reorder(industry_ID, firms),
      y = firms,
      fill = industry_ID
    )
  ) +
  geom_col(show.legend = FALSE) +
  coord_flip() +
  labs(
    x = "Industry ID",
    y = "Number of Firms",
    title = paste("Largest Industries in", latest_year)
  )

add_lagrange_theme_LFL(p_firms_by_industry)
```

### 2.3.3 売上高の分布

売上高は企業規模によって大きく異なるため、元の値と自然対数の両方を確認する。

```{r}
#| label: sales-summary

sales_summary <- financial_data |>
  summarise(
    observations = sum(!is.na(sales)),
    minimum = min(sales, na.rm = TRUE),
    first_quartile = quantile(sales, 0.25, na.rm = TRUE),
    median = median(sales, na.rm = TRUE),
    mean = mean(sales, na.rm = TRUE),
    third_quartile = quantile(sales, 0.75, na.rm = TRUE),
    maximum = max(sales, na.rm = TRUE)
  )

show_table_LFL(sales_summary)
```

```{r}
#| label: plot-sales-distribution

p_sales_distribution <- financial_data |>
  filter(
    year == latest_year,
    !is.na(sales),
    sales >= 0
  ) |>
  ggplot(aes(x = sales, fill = "Sales")) +
  geom_histogram(
    bins = 40,
    colour = "white",
    show.legend = FALSE
  ) +
  scale_x_continuous(labels = scales::label_comma()) +
  labs(
    x = "Sales",
    y = "Count",
    title = paste("Distribution of Sales in", latest_year)
  )

add_lagrange_theme_LFL(p_sales_distribution)
```

```{r}
#| label: plot-log-sales-distribution

p_log_sales_distribution <- financial_data |>
  filter(
    year == latest_year,
    !is.na(sales),
    sales > 0
  ) |>
  ggplot(aes(x = log(sales), fill = "Log Sales")) +
  geom_histogram(
    bins = 40,
    colour = "white",
    show.legend = FALSE
  ) +
  labs(
    x = "Log Sales",
    y = "Count",
    title = paste("Distribution of Log Sales in", latest_year)
  )

add_lagrange_theme_LFL(p_log_sales_distribution)
```

## 2.4 株主資本とROE分析

### 2.4.1 株主資本とROE

本章では、営業資産から営業負債を控除した純営業資産と、金融負債から金融資産を控除した純金融負債の差として株主資本を計算する。

$$
BE_t = (OA_t - OL_t) - (FO_t - FA_t)
$$

ROEは当期純利益を期首株主資本で割って計算する。

$$
ROE_t = \frac{X_t}{BE_{t-1}}
$$

ゼロ除算や無限大は欠損値へ置き換える。

```{r}
#| label: safe-divide-function

divide_safely_LFL <- function(numerator, denominator) {
  result <- numerator / denominator
  replace(result, !is.finite(result), NA_real_)
}
```

```{r}
#| label: calculate-book-equity-roe

financial_data <- financial_data |>
  mutate(
    NOA = OA - OL,
    NFO = FO - FA,
    BE = NOA - NFO
  ) |>
  group_by(firm_ID) |>
  arrange(year, .by_group = TRUE) |>
  mutate(
    lagged_BE = lag(BE),
    ROE = divide_safely_LFL(X, lagged_BE)
  ) |>
  ungroup()

financial_data |>
  select(
    firm_ID,
    industry_ID,
    year,
    X,
    BE,
    lagged_BE,
    ROE
  ) |>
  slice_head(n = 10) |>
  show_table_LFL(n = 10)
```

ROEの要約統計量を確認する。

```{r}
#| label: roe-summary

roe_summary <- financial_data |>
  summarise(
    observations = sum(!is.na(ROE)),
    mean = mean(ROE, na.rm = TRUE),
    median = median(ROE, na.rm = TRUE),
    standard_deviation = sd(ROE, na.rm = TRUE),
    first_percentile = quantile(ROE, 0.01, na.rm = TRUE),
    ninety_ninth_percentile = quantile(ROE, 0.99, na.rm = TRUE)
  )

show_table_LFL(roe_summary)
```

極端値の影響を避けるため、1パーセンタイルから99パーセンタイルまでを表示する。

```{r}
#| label: plot-roe-distribution

roe_limits <- quantile(
  financial_data$ROE,
  probs = c(0.01, 0.99),
  na.rm = TRUE
)

p_roe_distribution <- financial_data |>
  filter(
    !is.na(ROE),
    between(ROE, roe_limits[[1]], roe_limits[[2]])
  ) |>
  ggplot(aes(x = ROE, fill = "ROE")) +
  geom_histogram(
    bins = 50,
    colour = "white",
    show.legend = FALSE
  ) +
  scale_x_continuous(labels = scales::label_percent()) +
  labs(
    x = "ROE",
    y = "Count",
    title = "Distribution of Return on Equity"
  )

add_lagrange_theme_LFL(p_roe_distribution)
```

### 2.4.2 産業別のROE

```{r}
#| label: industry-roe-summary

industry_roe_summary <- financial_data |>
  group_by(industry_ID) |>
  summarise(
    firms = n_distinct(firm_ID),
    observations = sum(!is.na(ROE)),
    mean_ROE = mean(ROE, na.rm = TRUE),
    median_ROE = median(ROE, na.rm = TRUE),
    .groups = "drop"
  ) |>
  filter(observations > 0) |>
  arrange(desc(mean_ROE))

show_table_LFL(industry_roe_summary, n = 20)
```

産業ごとの標本数が小さい場合、平均値は一部企業の影響を強く受ける。ここではROEの観測数が50以上の産業だけを比較する。

```{r}
#| label: plot-industry-roe

p_industry_roe <- industry_roe_summary |>
  filter(observations >= 50) |>
  slice_max(
    order_by = mean_ROE,
    n = 15,
    with_ties = FALSE
  ) |>
  ggplot(
    aes(
      x = reorder(industry_ID, mean_ROE),
      y = mean_ROE,
      fill = industry_ID
    )
  ) +
  geom_col(show.legend = FALSE) +
  coord_flip() +
  geom_hline(yintercept = 0) +
  labs(
    x = "Industry ID",
    y = "Mean ROE",
    title = "Industries with High Mean ROE"
  )

add_lagrange_theme_LFL(p_industry_roe) +
  scale_y_continuous(
    position = "right",
    labels = scales::label_percent()
  )
```

### 2.4.3 企業の順位付け

最新年度について、産業内でROEが高い企業から順に順位を付ける。`dense_rank()`を使うと、同順位がある場合でも次の順位を飛ばさない。

```{r}
#| label: rank-firms-by-roe

latest_roe_ranking <- financial_data |>
  filter(
    year == latest_year,
    !is.na(ROE)
  ) |>
  group_by(industry_ID) |>
  mutate(
    ROE_rank = dense_rank(desc(ROE))
  ) |>
  ungroup() |>
  arrange(industry_ID, ROE_rank)

latest_roe_ranking |>
  select(
    industry_ID,
    ROE_rank,
    firm_ID,
    ROE
  ) |>
  slice_head(n = 20) |>
  show_table_LFL(n = 20)
```

各産業でROEが最も高い企業を抽出する。

```{r}
#| label: top-firm-by-industry

top_firm_by_industry <- latest_roe_ranking |>
  group_by(industry_ID) |>
  slice_max(
    order_by = ROE,
    n = 1,
    with_ties = FALSE
  ) |>
  ungroup() |>
  select(
    industry_ID,
    firm_ID,
    ROE
  )

show_table_LFL(top_firm_by_industry, n = 20)
```

## 2.5 上級デュポン・モデル

### 2.5.1 ROEのデュポン分解

上級デュポン・モデルでは、ROEを純営業資産利益率と財務レバレッジの効果へ分解する。

$$
ROE_t = RNOA_t + FLEV_{t-1}(RNOA_t - NBC_t)
$$

各構成要素を次のように定義する。

$$
RNOA_t = \frac{OX_t}{NOA_{t-1}}
$$

$$
PM_t = \frac{OX_t}{Sales_t}
$$

$$
ATO_t = \frac{Sales_t}{NOA_{t-1}}
$$

$$
FLEV_{t-1} = \frac{NFO_{t-1}}{BE_{t-1}}
$$

$$
NBC_t = \frac{NFE_t}{NFO_{t-1}}
$$

```{r}
#| label: calculate-dupont-components

financial_data_dupont <- financial_data |>
  group_by(firm_ID) |>
  arrange(year, .by_group = TRUE) |>
  mutate(
    lagged_NOA = lag(NOA),
    lagged_NFO = lag(NFO),
    RNOA = divide_safely_LFL(OX, lagged_NOA),
    PM = divide_safely_LFL(OX, sales),
    ATO = divide_safely_LFL(sales, lagged_NOA),
    lagged_FLEV = divide_safely_LFL(lagged_NFO, lagged_BE),
    NBC = divide_safely_LFL(NFE, lagged_NFO),
    ROE_DuPont = RNOA + lagged_FLEV * (RNOA - NBC),
    DuPont_gap = ROE - ROE_DuPont
  ) |>
  ungroup()

financial_data_dupont |>
  select(
    firm_ID,
    year,
    ROE,
    RNOA,
    PM,
    ATO,
    lagged_FLEV,
    NBC,
    ROE_DuPont,
    DuPont_gap
  ) |>
  slice_head(n = 10) |>
  show_table_LFL(n = 10)
```

デュポン分解で再構成したROEと、直接計算したROEの差を確認する。

```{r}
#| label: validate-dupont-identity

dupont_validation <- financial_data_dupont |>
  summarise(
    comparable_observations = sum(!is.na(DuPont_gap)),
    mean_absolute_gap = mean(abs(DuPont_gap), na.rm = TRUE),
    maximum_absolute_gap = max(abs(DuPont_gap), na.rm = TRUE)
  )

show_table_LFL(dupont_validation)
```

### 2.5.2 PMとATOの関係

営業利益率PMと純営業資産回転率ATOは、企業の事業モデルを異なる側面から表す。産業別中央値を使って両者の関係を確認する。

```{r}
#| label: industry-pm-ato-summary

industry_pm_ato <- financial_data_dupont |>
  group_by(industry_ID) |>
  summarise(
    observations = sum(complete.cases(PM, ATO)),
    median_PM = median(PM, na.rm = TRUE),
    median_ATO = median(ATO, na.rm = TRUE),
    median_RNOA = median(RNOA, na.rm = TRUE),
    .groups = "drop"
  ) |>
  filter(
    observations >= 50,
    is.finite(median_PM),
    is.finite(median_ATO)
  )

show_table_LFL(industry_pm_ato, n = 20)
```

```{r}
#| label: plot-pm-ato-tradeoff

p_pm_ato_tradeoff <- industry_pm_ato |>
  ggplot(
    aes(
      x = median_ATO,
      y = median_PM,
      colour = median_RNOA
    )
  ) +
  geom_point(size = 2.5) +
  labs(
    x = "Industry Median ATO",
    y = "Industry Median PM",
    colour = "Median RNOA",
    title = "Profit Margin and Asset Turnover by Industry"
  )

add_lagrange_theme_LFL(p_pm_ato_tradeoff) +
  scale_y_continuous(
    position = "right",
    labels = scales::label_percent()
  )
```

主要産業についてPMの分布を箱ひげ図で比較する。

```{r}
#| label: plot-pm-by-industry

major_industries <- firms_by_industry |>
  slice_head(n = 8) |>
  pull(industry_ID)

pm_limits <- quantile(
  financial_data_dupont$PM,
  probs = c(0.01, 0.99),
  na.rm = TRUE
)

p_pm_by_industry <- financial_data_dupont |>
  filter(
    year == latest_year,
    industry_ID %in% major_industries,
    !is.na(PM)
  ) |>
  ggplot(
    aes(
      x = industry_ID,
      y = PM,
      fill = industry_ID
    )
  ) +
  geom_boxplot(
    outlier.alpha = 0.25,
    show.legend = FALSE
  ) +
  coord_cartesian(ylim = pm_limits) +
  labs(
    x = "Industry ID",
    y = "Profit Margin",
    title = paste(
      "Profit Margin by Industry in",
      latest_year
    )
  )

add_lagrange_theme_LFL(p_pm_by_industry) +
  scale_y_continuous(
    position = "right",
    labels = scales::label_percent()
  )
```

## 2.6 財務指標の要約と中間データ

### 2.6.1 複数の財務指標の要約

複数列に同じ集計を適用する場合は、列名のベクトルと`purrr::map_dfr()`を組み合わせる。

```{r}
#| label: summarize-multiple-financial-metrics

financial_metrics <- c(
  "sales",
  "BE",
  "ROE",
  "RNOA",
  "PM",
  "ATO"
)

metric_summary <- financial_metrics |>
  map_dfr(
    \(metric_name) {
      values <- financial_data_dupont[[metric_name]]
      finite_values <- values[is.finite(values)]

      tibble(
        metric = metric_name,
        observations = length(finite_values),
        mean = mean(finite_values),
        median = median(finite_values),
        standard_deviation = sd(finite_values),
        minimum = min(finite_values),
        maximum = max(finite_values)
      )
    }
  )

show_table_LFL(metric_summary, n = nrow(metric_summary))
```

### 2.6.2 中間データの保存

第3章では、本章で計算した株主資本、前年度株主資本およびROEなどを株式データと結合する。そのため、上級デュポン・モデルの計算結果を含む整理済みデータを`simulation_data/derived/ch04_output.csv`へ保存する。

```{r}
#| label: save-financial-output

financial_output_path <-
  write_derived_csv_file_LFL(
    financial_data_dupont,
    "ch04_output.csv"
  )

financial_output_path
file.info(financial_output_path)[, c("size", "mtime")]
```

保存したCSVを読み直し、行数と列名が一致することを確認する。

```{r}
#| label: verify-financial-output

financial_output_check <-
  read_derived_csv_file_LFL("ch04_output.csv")

stopifnot(
  nrow(financial_output_check) ==
    nrow(financial_data_dupont)
)

stopifnot(
  identical(
    names(financial_output_check),
    names(financial_data_dupont)
  )
)

output_summary <- tibble(
  output_file = financial_output_path,
  rows = nrow(financial_output_check),
  columns = ncol(financial_output_check)
)

show_table_LFL(output_summary)
```

## 2.7 まとめ

本章では、財務データの構造、欠損値およびパネルデータのキーを確認した。次に、年度別・産業別の企業構成、売上高の分布、株主資本、ROEおよび産業内順位を計算した。最後に、ROEをRNOA、財務レバレッジおよび純借入コストへ分解し、第3章で利用する整理済みデータを`simulation_data/derived/ch04_output.csv`へ保存した。

第3章では、株式データからリターンを計算し、本章で作成した財務データと結合する。
