---
execute:
  eval: true
  echo: true
  warning: false
  message: false
  error: false
---

# 第2章 財務データの整理と分析

本章では、企業の財務データを読み込み、データ型、欠損値、年度構成、産業構成を確認した上で、株主資本、自己資本利益率（ROE）および上級デュポン・モデルの構成要素を計算する。第1章で学んだ`dplyr`、`tidyr`、`purrr`、`ggplot2`を、実際のパネルデータ分析へ応用する。

本章のコードは、次の方針で統一する。

- パイプ演算子には`|>`を使う。
- 明示的な`for`、`while`、`repeat`ループは使わない。
- データ操作には`dplyr`と`tidyr`を使う。
- 反復的な処理が必要な場合は`purrr::map()`系関数を使う。
- 入力データはプロジェクトルートの`simulation_data`以下から検索する。
- 中間データは`simulation_data/derived`へ保存し、元データを上書きしない。

## 2.1 使用するパッケージ

```{r}
#| label: load-packages

suppressPackageStartupMessages({
  library(tidyverse)
  library(ggthemes)
  library(QuantLib)
  library(GaussQuant)
})
```

パッケージが未導入の場合は、RStudioのConsoleで一度だけ次を実行する。

```{r}
#| label: install-packages
#| eval: false

install.packages("tidyverse")
```

## 2.2 プロジェクトとデータディレクトリ

第1章と同様に、現在の作業ディレクトリと`_quarto.yml`を利用して、LagrangeFinanceのプロジェクトルートを確認する。これにより、リポジトリを別の場所へ移しても、絶対パスを書き換えずに実行できる。

```{r}
#| label: resolve-project-directory

project_candidates <- unique(c(
  Sys.getenv("QUARTO_PROJECT_DIR"),
  getwd(),
  dirname(getwd())
))

project_candidates <- project_candidates[nzchar(project_candidates)]

project_matches <- project_candidates[
  file.exists(file.path(project_candidates, "_quarto.yml"))
]

if (length(project_matches) == 0) {
  stop("LagrangeFinanceのプロジェクトルートを確認できません。")
}

project_dir <- normalizePath(project_matches[1], winslash = "/", mustWork = TRUE)
data_dir <- file.path(project_dir, "simulation_data")
derived_data_dir <- file.path(data_dir, "derived")

if (!dir.exists(data_dir)) {
  stop("simulation_dataディレクトリが見つかりません: ", data_dir)
}

project_dir
data_dir
```

`simulation_data`以下のCSVファイルを再帰的に取得する。

```{r}
#| label: list-simulation-data

csv_paths <- list.files(
  path = data_dir,
  pattern = "\\.csv$",
  full.names = TRUE,
  recursive = TRUE
)

normalized_data_dir <- normalizePath(data_dir, winslash = "/", mustWork = TRUE)
normalized_csv_paths <- normalizePath(csv_paths, winslash = "/", mustWork = FALSE)

csv_catalog <- tibble(
  file_name = basename(csv_paths),
  relative_path = substring(
    normalized_csv_paths,
    first = nchar(normalized_data_dir) + 2
  )
) |>
  arrange(relative_path)

csv_catalog
```

## 2.3 財務データの読み込み

本章では`ch04_financial_data.csv`を使用する。ファイルが`simulation_data`内のサブディレクトリに置かれていても、ファイル名から検索できる。

```{r}
#| label: read-financial-data

financial_data_candidates <- csv_paths[
  basename(csv_paths) == "ch04_financial_data.csv"
]

if (length(financial_data_candidates) == 0) {
  stop("ch04_financial_data.csvがsimulation_data以下に見つかりません。")
}

if (length(financial_data_candidates) > 1) {
  stop(
    "ch04_financial_data.csvが複数見つかりました: ",
    paste(financial_data_candidates, collapse = ", ")
  )
}

financial_data_path <- financial_data_candidates[1]

financial_data_raw <- readr::read_csv(
  financial_data_path,
  show_col_types = FALSE
)

financial_data_path
financial_data_raw
```

分析に必要な列が存在することを確認する。

```{r}
#| label: validate-financial-columns

required_columns <- c(
  "firm_ID",
  "industry_ID",
  "year",
  "sales",
  "OA",
  "OL",
  "FO",
  "FA",
  "X",
  "OX",
  "NFE"
)

missing_columns <- setdiff(required_columns, names(financial_data_raw))

if (length(missing_columns) > 0) {
  stop(
    "財務データに必要な列が不足しています: ",
    paste(missing_columns, collapse = ", ")
  )
}
```

## 2.4 データ構造の確認

```{r}
#| label: inspect-financial-data

glimpse(financial_data_raw)

financial_data_raw |>
  summarise(
    observations = n(),
    variables = ncol(financial_data_raw),
    first_year = min(year, na.rm = TRUE),
    last_year = max(year, na.rm = TRUE),
    firms = n_distinct(firm_ID),
    industries = n_distinct(industry_ID)
  )
```

列ごとの欠損数と欠損率を確認する。

```{r}
#| label: missing-value-summary

missing_summary <- financial_data_raw |>
  summarise(
    across(
      everything(),
      list(
        missing = ~ sum(is.na(.x)),
        missing_rate = ~ mean(is.na(.x))
      ),
      .names = "{.col}__{.fn}"
    )
  ) |>
  pivot_longer(
    cols = everything(),
    names_to = c("variable", ".value"),
    names_sep = "__"
  ) |>
  arrange(desc(missing_rate), variable)

missing_summary
```

## 2.5 データ型と並び順の整理

企業IDと産業IDは分類を表すためファクター型にし、年度は整数型へ変換する。また、前年度の値を正しく取得できるよう、企業IDと年度で並べ替える。

```{r}
#| label: prepare-financial-data

financial_data <- financial_data_raw |>
  mutate(
    firm_ID = as.factor(firm_ID),
    industry_ID = as.factor(industry_ID),
    year = as.integer(year)
  ) |>
  arrange(firm_ID, year)

glimpse(financial_data)
```

企業と年度の組合せが重複していないか確認する。

```{r}
#| label: check-panel-key

panel_key_duplicates <- financial_data |>
  count(firm_ID, year, name = "observations") |>
  filter(observations > 1)

panel_key_duplicates
```

重複がある場合は、企業・年度の一意性を確認してから先へ進む必要がある。

```{r}
#| label: assert-panel-key

if (nrow(panel_key_duplicates) > 0) {
  stop("firm_IDとyearの組合せに重複があります。")
}
```

## 2.6 年度別・産業別のデータ構成

### 年度別の企業数

旧コードでは年度ごとにループして企業数を数えていた。本章では`group_by()`と`summarise()`で一度に集計する。

```{r}
#| label: firms-by-year

firms_by_year <- financial_data |>
  group_by(year) |>
  summarise(
    firms = n_distinct(firm_ID),
    observations = n(),
    .groups = "drop"
  ) |>
  arrange(year)

firms_by_year
```

```{r}
#| label: plot-firms-by-year

firms_by_year |>
  ggplot(aes(x = year, y = firms)) +
  geom_line() +
  geom_point() +
  scale_x_continuous(breaks = firms_by_year$year) +
  scale_y_continuous(
    labels = scales::label_comma(),
    expand = expansion(mult = c(0, 0.05))
  ) +
  labs(
    x = "Year",
    y = "Number of Firms",
    title = "Number of Firms by Year"
  ) +
  theme_classic()
```

### 産業別の企業数

```{r}
#| label: firms-by-industry

latest_year <- max(financial_data$year, na.rm = TRUE)

firms_by_industry <- financial_data |>
  filter(year == latest_year) |>
  count(industry_ID, name = "firms", sort = TRUE)

firms_by_industry
```

```{r}
#| label: plot-firms-by-industry

firms_by_industry |>
  slice_head(n = 15) |>
  ggplot(aes(x = reorder(industry_ID, firms), y = firms)) +
  geom_col() +
  coord_flip() +
  scale_y_continuous(
    labels = scales::label_comma(),
    expand = expansion(mult = c(0, 0.05))
  ) +
  labs(
    x = "Industry ID",
    y = "Number of Firms",
    title = paste("Largest Industries in", latest_year)
  ) +
  theme_classic()
```

## 2.7 売上高の分布

売上高は企業規模によって大きく異なるため、元の値と自然対数の両方を確認する。

```{r}
#| label: sales-summary

sales_summary <- financial_data |>
  summarise(
    observations = sum(!is.na(sales)),
    minimum = min(sales, na.rm = TRUE),
    first_quartile = quantile(sales, 0.25, na.rm = TRUE),
    median = median(sales, na.rm = TRUE),
    mean = mean(sales, na.rm = TRUE),
    third_quartile = quantile(sales, 0.75, na.rm = TRUE),
    maximum = max(sales, na.rm = TRUE)
  )

sales_summary
```

```{r}
#| label: plot-sales-distribution

financial_data |>
  filter(year == latest_year, !is.na(sales), sales >= 0) |>
  ggplot(aes(x = sales)) +
  geom_histogram(bins = 40) +
  scale_x_continuous(labels = scales::label_comma()) +
  scale_y_continuous(expand = expansion(mult = c(0, 0.05))) +
  labs(
    x = "Sales",
    y = "Count",
    title = paste("Distribution of Sales in", latest_year)
  ) +
  theme_classic()
```

```{r}
#| label: plot-log-sales-distribution

financial_data |>
  filter(year == latest_year, !is.na(sales), sales > 0) |>
  ggplot(aes(x = log(sales))) +
  geom_histogram(bins = 40) +
  scale_y_continuous(expand = expansion(mult = c(0, 0.05))) +
  labs(
    x = "Log Sales",
    y = "Count",
    title = paste("Distribution of Log Sales in", latest_year)
  ) +
  theme_classic()
```

## 2.8 株主資本とROE

本章では、営業資産から営業負債を控除した純営業資産と、金融負債から金融資産を控除した純金融負債の差として株主資本を計算する。

$$
BE_t = (OA_t - OL_t) - (FO_t - FA_t)
$$

ROEは当期純利益を期首株主資本で割って計算する。

$$
ROE_t = \frac{X_t}{BE_{t-1}}
$$

ゼロ除算や無限大を欠損値へ変換する関数を用意する。

```{r}
#| label: safe-divide-function

safe_divide <- function(numerator, denominator) {
  result <- numerator / denominator
  replace(result, !is.finite(result), NA_real_)
}
```

```{r}
#| label: calculate-book-equity-roe

financial_data <- financial_data |>
  mutate(
    NOA = OA - OL,
    NFO = FO - FA,
    BE = NOA - NFO
  ) |>
  group_by(firm_ID) |>
  arrange(year, .by_group = TRUE) |>
  mutate(
    lagged_BE = lag(BE),
    ROE = safe_divide(X, lagged_BE)
  ) |>
  ungroup()

financial_data |>
  select(firm_ID, industry_ID, year, X, BE, lagged_BE, ROE) |>
  slice_head(n = 10)
```

ROEの要約統計量を確認する。

```{r}
#| label: roe-summary

financial_data |>
  summarise(
    observations = sum(!is.na(ROE)),
    mean = mean(ROE, na.rm = TRUE),
    median = median(ROE, na.rm = TRUE),
    standard_deviation = sd(ROE, na.rm = TRUE),
    first_percentile = quantile(ROE, 0.01, na.rm = TRUE),
    ninety_ninth_percentile = quantile(ROE, 0.99, na.rm = TRUE)
  )
```

極端値の影響を避けるため、1パーセンタイルから99パーセンタイルまでを表示する。

```{r}
#| label: plot-roe-distribution

roe_limits <- quantile(
  financial_data$ROE,
  probs = c(0.01, 0.99),
  na.rm = TRUE
)

financial_data |>
  filter(
    !is.na(ROE),
    between(ROE, roe_limits[1], roe_limits[2])
  ) |>
  ggplot(aes(x = ROE)) +
  geom_histogram(bins = 50) +
  scale_x_continuous(labels = scales::label_percent()) +
  scale_y_continuous(expand = expansion(mult = c(0, 0.05))) +
  labs(
    x = "ROE",
    y = "Count",
    title = "Distribution of Return on Equity"
  ) +
  theme_classic()
```

## 2.9 産業別のROE

```{r}
#| label: industry-roe-summary

industry_roe_summary <- financial_data |>
  group_by(industry_ID) |>
  summarise(
    firms = n_distinct(firm_ID),
    observations = sum(!is.na(ROE)),
    mean_ROE = mean(ROE, na.rm = TRUE),
    median_ROE = median(ROE, na.rm = TRUE),
    .groups = "drop"
  ) |>
  filter(observations > 0) |>
  arrange(desc(mean_ROE))

industry_roe_summary
```

産業ごとの標本数が小さすぎる場合、平均値は一部企業の影響を強く受ける。ここではROEの観測数が50以上の産業だけを比較する。

```{r}
#| label: plot-industry-roe

industry_roe_summary |>
  filter(observations >= 50) |>
  slice_max(order_by = mean_ROE, n = 15, with_ties = FALSE) |>
  ggplot(aes(x = reorder(industry_ID, mean_ROE), y = mean_ROE)) +
  geom_col() +
  coord_flip() +
  geom_hline(yintercept = 0) +
  scale_y_continuous(labels = scales::label_percent()) +
  labs(
    x = "Industry ID",
    y = "Mean ROE",
    title = "Industries with High Mean ROE"
  ) +
  theme_classic()
```

## 2.10 企業の順位付け

最新年度について、産業内でROEが高い企業から順に順位を付ける。`dense_rank()`を使うと、同順位がある場合でも次の順位を飛ばさない。

```{r}
#| label: rank-firms-by-roe

latest_roe_ranking <- financial_data |>
  filter(year == latest_year, !is.na(ROE)) |>
  group_by(industry_ID) |>
  mutate(ROE_rank = dense_rank(desc(ROE))) |>
  ungroup() |>
  arrange(industry_ID, ROE_rank)

latest_roe_ranking |>
  select(industry_ID, ROE_rank, firm_ID, ROE) |>
  slice_head(n = 20)
```

各産業でROEが最も高い企業を抽出する。

```{r}
#| label: top-firm-by-industry

top_firm_by_industry <- latest_roe_ranking |>
  group_by(industry_ID) |>
  slice_max(order_by = ROE, n = 1, with_ties = FALSE) |>
  ungroup() |>
  select(industry_ID, firm_ID, ROE)

top_firm_by_industry
```

## 2.11 上級デュポン・モデル

上級デュポン・モデルでは、ROEを純営業資産利益率と財務レバレッジの効果へ分解する。

$$
ROE_t = RNOA_t + FLEV_{t-1}(RNOA_t - NBC_t)
$$

ここで、各構成要素を次のように定義する。

$$
RNOA_t = \frac{OX_t}{NOA_{t-1}}
$$

$$
PM_t = \frac{OX_t}{Sales_t}
$$

$$
ATO_t = \frac{Sales_t}{NOA_{t-1}}
$$

$$
FLEV_{t-1} = \frac{NFO_{t-1}}{BE_{t-1}}
$$

$$
NBC_t = \frac{NFE_t}{NFO_{t-1}}
$$

```{r}
#| label: calculate-dupont-components

financial_data_dupont <- financial_data |>
  group_by(firm_ID) |>
  arrange(year, .by_group = TRUE) |>
  mutate(
    lagged_NOA = lag(NOA),
    lagged_NFO = lag(NFO),
    RNOA = safe_divide(OX, lagged_NOA),
    PM = safe_divide(OX, sales),
    ATO = safe_divide(sales, lagged_NOA),
    lagged_FLEV = safe_divide(lagged_NFO, lagged_BE),
    NBC = safe_divide(NFE, lagged_NFO),
    ROE_DuPont = RNOA + lagged_FLEV * (RNOA - NBC),
    DuPont_gap = ROE - ROE_DuPont
  ) |>
  ungroup()

financial_data_dupont |>
  select(
    firm_ID,
    year,
    ROE,
    RNOA,
    PM,
    ATO,
    lagged_FLEV,
    NBC,
    ROE_DuPont,
    DuPont_gap
  ) |>
  slice_head(n = 10)
```

デュポン分解で再構成したROEと、直接計算したROEの差を確認する。

```{r}
#| label: validate-dupont-identity

financial_data_dupont |>
  summarise(
    comparable_observations = sum(!is.na(DuPont_gap)),
    mean_absolute_gap = mean(abs(DuPont_gap), na.rm = TRUE),
    maximum_absolute_gap = max(abs(DuPont_gap), na.rm = TRUE)
  )
```

## 2.12 PMとATOの関係

営業利益率PMと純営業資産回転率ATOは、企業の事業モデルを異なる側面から表す。産業別中央値を使って両者の関係を確認する。

```{r}
#| label: industry-pm-ato-summary

industry_pm_ato <- financial_data_dupont |>
  group_by(industry_ID) |>
  summarise(
    observations = sum(complete.cases(PM, ATO)),
    median_PM = median(PM, na.rm = TRUE),
    median_ATO = median(ATO, na.rm = TRUE),
    median_RNOA = median(RNOA, na.rm = TRUE),
    .groups = "drop"
  ) |>
  filter(
    observations >= 50,
    is.finite(median_PM),
    is.finite(median_ATO)
  )

industry_pm_ato
```

```{r}
#| label: plot-pm-ato-tradeoff

industry_pm_ato |>
  ggplot(aes(x = median_ATO, y = median_PM)) +
  geom_point() +
  labs(
    x = "Industry Median ATO",
    y = "Industry Median PM",
    title = "Profit Margin and Asset Turnover by Industry"
  ) +
  theme_classic()
```

主要産業についてPMの分布を箱ひげ図で比較する。

```{r}
#| label: plot-pm-by-industry

major_industries <- firms_by_industry |>
  slice_head(n = 8) |>
  pull(industry_ID)

financial_data_dupont |>
  filter(
    year == latest_year,
    industry_ID %in% major_industries,
    !is.na(PM)
  ) |>
  ggplot(aes(x = industry_ID, y = PM)) +
  geom_boxplot(outlier.alpha = 0.25) +
  coord_cartesian(ylim = quantile(
    financial_data_dupont$PM,
    probs = c(0.01, 0.99),
    na.rm = TRUE
  )) +
  labs(
    x = "Industry ID",
    y = "Profit Margin",
    title = paste("Profit Margin by Industry in", latest_year)
  ) +
  theme_classic()
```

## 2.13 複数の財務指標を同じ形式で要約する

複数列に同じ集計を適用する場合は、列名のベクトルと`purrr::map_dfr()`を組み合わせられる。

```{r}
#| label: summarize-multiple-financial-metrics

financial_metrics <- c("sales", "BE", "ROE", "RNOA", "PM", "ATO")

metric_summary <- financial_metrics |>
  map_dfr(
    \(metric_name) {
      values <- financial_data_dupont[[metric_name]]
      finite_values <- values[is.finite(values)]

      tibble(
        metric = metric_name,
        observations = length(finite_values),
        mean = mean(finite_values),
        median = median(finite_values),
        standard_deviation = sd(finite_values),
        minimum = min(finite_values),
        maximum = max(finite_values)
      )
    }
  )

metric_summary
```

## 2.14 中間データの保存

第3章では、本章で計算した株主資本、前年度株主資本、ROEなどを株式データと結合する。そのため、整理済みデータを`simulation_data/derived/ch04_output.csv`へ保存する。元の`ch04_financial_data.csv`は変更しない。

保存対象には、上級デュポン・モデルの計算結果も含める。

```{r}
#| label: save-financial-output

if (!dir.exists(derived_data_dir)) {
  dir.create(derived_data_dir, recursive = TRUE)
}

financial_output_path <- file.path(
  derived_data_dir,
  "ch04_output.csv"
)

readr::write_csv(
  financial_data_dupont,
  financial_output_path
)

financial_output_path
file.info(financial_output_path)[, c("size", "mtime")]
```

保存したCSVを読み直し、行数と列名が一致することを確認する。

```{r}
#| label: verify-financial-output

financial_output_check <- readr::read_csv(
  financial_output_path,
  show_col_types = FALSE
)

stopifnot(nrow(financial_output_check) == nrow(financial_data_dupont))
stopifnot(identical(names(financial_output_check), names(financial_data_dupont)))

tibble(
  output_file = financial_output_path,
  rows = nrow(financial_output_check),
  columns = ncol(financial_output_check)
)
```

## 2.15 まとめ

本章では、財務データを再現可能な相対パスで読み込み、データ型、欠損値、パネルデータのキーを確認した。次に、年度別・産業別の企業構成、売上高の分布、株主資本、ROE、産業内順位を計算した。最後に、ROEをRNOA、財務レバレッジ、純借入コストへ分解し、第3章で利用する整理済みCSVを`simulation_data/derived`へ保存した。

第3章では、月次株式データからリターンを計算し、本章の財務データと結合する。
