---
title: "第I-3章 株式データと時系列分析"
execute:
  eval: true
  echo: true
  warning: false
  message: false
  error: false
---

```{r}
#| label: load-utility
#| include: false

source(file.path("R", "utility_LFL.R"))
```

本章では、月次株式データから株式リターン、超過リターンおよび時価総額を作成し、第2章で整理した年次財務データと結合する。さらに、月次リターンの分布、累積リターン、年次リターンおよび簿価時価比率との関係を確認し、第4章以降で利用する分析用データを保存する。

## I-3.1 分析環境

## I-3.2 株式データの読込みと整備

### I-3.2.1 株式データの読込み


```{r}
#| label: read-stock-data

stock_data_raw <-
read_parquet_file_LFL(
    file.path(
      "raw",
      "market",
      "stock_prices_and_returns.parquet"
    )
  )

show_table_LFL(stock_data_raw, n = 10)
```

本章の計算に必要な列がすべて存在することを確認する。

```{r}
#| label: validate-stock-columns

required_stock_columns <- c(
  "year",
  "month",
  "month_ID",
  "firm_ID",
  "stock_price",
  "shares_outstanding",
  "DPS",
  "adjustment_coefficient",
  "R_F"
)

missing_stock_columns <-
  setdiff(required_stock_columns, names(stock_data_raw))

if (length(missing_stock_columns) > 0) {
  stop(
    "株式データに必要な列が不足しています: ",
    paste(missing_stock_columns, collapse = ", "),
    call. = FALSE
  )
}
```

### I-3.2.2 データ構造と欠損値

```{r}
#| label: inspect-stock-data

show_data_structure_LFL(stock_data_raw)

stock_data_overview <- stock_data_raw |>
  summarise(
    observations = n(),
    variables = ncol(stock_data_raw),
    firms = n_distinct(firm_ID),
    first_year = min(year, na.rm = TRUE),
    last_year = max(year, na.rm = TRUE),
    first_month_ID = min(month_ID, na.rm = TRUE),
    last_month_ID = max(month_ID, na.rm = TRUE)
  )

show_table_LFL(stock_data_overview)
```

```{r}
#| label: stock-missing-summary

stock_missing_summary <- stock_data_raw |>
  summarise(
    across(
      everything(),
      list(
        missing = \(x) sum(is.na(x)),
        missing_rate = \(x) mean(is.na(x))
      ),
      .names = "{.col}__{.fn}"
    )
  ) |>
  pivot_longer(
    cols = everything(),
    names_to = c("variable", ".value"),
    names_sep = "__"
  ) |>
  arrange(desc(missing_rate), variable)

show_table_LFL(
  stock_missing_summary,
  n = nrow(stock_missing_summary)
)
```

### I-3.2.3 データ型とパネルキー

企業ごとの時系列計算を正しく行うため、企業IDと月IDの順に並べる。

```{r}
#| label: prepare-stock-data

stock_data <- stock_data_raw |>
  mutate(
    firm_ID = as.integer(firm_ID),
    year = as.integer(year),
    month = as.integer(month),
    month_ID = as.integer(month_ID),
    month_date = lubridate::make_date(year, month, 1)
  ) |>
  arrange(firm_ID, month_ID)

show_data_structure_LFL(stock_data)
```

`firm_ID`と`month_ID`の組合せが一意であることを確認する。

```{r}
#| label: check-stock-panel-key

stock_key_duplicates <- stock_data |>
  count(
    firm_ID,
    month_ID,
    name = "observations"
  ) |>
  filter(observations > 1)

show_table_LFL(stock_key_duplicates)
```

```{r}
#| label: assert-stock-panel-key

if (nrow(stock_key_duplicates) > 0) {
  stop(
    "firm_IDとmonth_IDの組合せに重複があります。",
    call. = FALSE
  )
}
```

同じ月IDに複数の年月が対応していないことも確認する。

```{r}
#| label: check-month-calendar

month_calendar_check <- stock_data |>
  distinct(
    month_ID,
    year,
    month,
    month_date
  ) |>
  count(
    month_ID,
    name = "calendar_rows"
  ) |>
  filter(calendar_rows > 1)

show_table_LFL(month_calendar_check)

if (nrow(month_calendar_check) > 0) {
  stop(
    "同じmonth_IDに複数の年月が対応しています。",
    call. = FALSE
  )
}
```

年度別の企業数と観測数を確認する。

```{r}
#| label: stock-observations-by-year

stock_observations_by_year <- stock_data |>
  group_by(year) |>
  summarise(
    firms = n_distinct(firm_ID),
    observations = n(),
    first_month_ID = min(month_ID),
    last_month_ID = max(month_ID),
    .groups = "drop"
  ) |>
  arrange(year)

show_table_LFL(
  stock_observations_by_year,
  n = nrow(stock_observations_by_year)
)
```

## I-3.3 月次リターンと時価総額

### I-3.3.1 配当と調整係数

配当が支払われた観測と、調整係数が1と異なる観測を確認する。

```{r}
#| label: inspect-corporate-actions

dividend_observations <- stock_data |>
  filter(
    !is.na(DPS),
    DPS != 0
  ) |>
  select(
    firm_ID,
    year,
    month,
    month_ID,
    stock_price,
    DPS,
    adjustment_coefficient
  ) |>
  arrange(firm_ID, month_ID)

adjustment_observations <- stock_data |>
  filter(
    !is.na(adjustment_coefficient),
    !near(adjustment_coefficient, 1)
  ) |>
  select(
    firm_ID,
    year,
    month,
    month_ID,
    stock_price,
    DPS,
    adjustment_coefficient
  ) |>
  arrange(firm_ID, month_ID)

corporate_action_summary <- stock_data |>
  summarise(
    observations = n(),
    dividend_observations =
      sum(!is.na(DPS) & DPS != 0),
    adjusted_observations =
      sum(
        !is.na(adjustment_coefficient) &
          !near(adjustment_coefficient, 1)
      )
  )

show_table_LFL(dividend_observations, n = 20)
show_table_LFL(adjustment_observations, n = 20)
show_table_LFL(corporate_action_summary)
```

### I-3.3.2 時価総額

企業$i$の月$t$における時価総額$ME_{i,t}$は、株価$P_{i,t}$と発行済株式数$N_{i,t}$の積である。

$$
ME_{i,t}=P_{i,t}N_{i,t}
$$

```{r}
#| label: calculate-market-equity

stock_data <- stock_data |>
  mutate(
    ME = stock_price * shares_outstanding,
    ME = if_else(
      is.finite(ME) & ME > 0,
      ME,
      NA_real_
    )
  )

stock_data |>
  select(
    firm_ID,
    month_date,
    stock_price,
    shares_outstanding,
    ME
  ) |>
  slice_head(n = 10) |>
  show_table_LFL(n = 10)
```

```{r}
#| label: plot-market-equity

p_market_equity <- stock_data |>
  filter(
    is.finite(ME),
    ME > 0
  ) |>
  ggplot(aes(x = ME, fill = "Market Equity")) +
  geom_histogram(
    bins = 50,
    colour = "white",
    show.legend = FALSE
  ) +
  scale_x_log10(
    labels = scales::label_comma()
  ) +
  labs(
    x = "Market Equity (log scale)",
    y = "Count",
    title = "Distribution of Market Equity"
  )

add_lagrange_theme_LFL(p_market_equity)
```

### I-3.3.3 月次株式リターン

企業ごとに前月株価を作成し、月IDが連続している場合だけ利用する。

```{r}
#| label: add-lagged-price

stock_data <- stock_data |>
  group_by(firm_ID) |>
  arrange(month_ID, .by_group = TRUE) |>
  mutate(
    lagged_stock_price = lag(stock_price),
    lagged_month_ID = lag(month_ID),
    consecutive_month =
      month_ID - lagged_month_ID == 1L,
    lagged_stock_price = if_else(
      consecutive_month,
      lagged_stock_price,
      NA_real_
    )
  ) |>
  ungroup()
```

月次株式リターン$R_{i,t}$を、株価、配当および調整係数から計算する。

$$
R_{i,t}
=
\frac{
  (P_{i,t}+D_{i,t})A_{i,t}-P_{i,t-1}
}{
  P_{i,t-1}
}
$$

```{r}
#| label: calculate-monthly-return

stock_data <- stock_data |>
  mutate(
    R = case_when(
      is.na(lagged_stock_price) ~ NA_real_,
      lagged_stock_price <= 0 ~ NA_real_,
      is.na(stock_price) ~ NA_real_,
      is.na(DPS) ~ NA_real_,
      is.na(adjustment_coefficient) ~ NA_real_,
      TRUE ~ (
        (stock_price + DPS) *
          adjustment_coefficient -
          lagged_stock_price
      ) / lagged_stock_price
    ),
    R = if_else(
      is.finite(R),
      R,
      NA_real_
    )
  )

stock_data |>
  select(
    firm_ID,
    month_date,
    lagged_stock_price,
    stock_price,
    DPS,
    adjustment_coefficient,
    R
  ) |>
  filter(!is.na(R)) |>
  slice_head(n = 15) |>
  show_table_LFL(n = 15)
```

### I-3.3.4 無リスク金利と超過リターン

同じ月の無リスク金利はすべての企業に共通であることを確認し、月ごとの中央値で統一する。

```{r}
#| label: standardize-risk-free-rate

risk_free_rate_by_month <- stock_data |>
  group_by(
    month_ID,
    year,
    month,
    month_date
  ) |>
  summarise(
    observations = n(),
    valid_rates = sum(is.finite(R_F)),
    distinct_rates =
      n_distinct(R_F[is.finite(R_F)]),
    R_F_month = {
      values <- R_F[is.finite(R_F)]

      if (length(values) == 0) {
        NA_real_
      } else {
        median(values)
      }
    },
    .groups = "drop"
  ) |>
  arrange(month_ID)

risk_free_rate_diagnostics <-
  risk_free_rate_by_month |>
  filter(distinct_rates > 1)

show_table_LFL(
  risk_free_rate_diagnostics,
  n = nrow(risk_free_rate_diagnostics)
)

stock_data <- stock_data |>
  select(-R_F) |>
  left_join(
    risk_free_rate_by_month |>
      select(
        month_ID,
        R_F = R_F_month
      ),
    by = "month_ID"
  )

missing_monthly_risk_free_rate <- stock_data |>
  distinct(month_ID, R_F) |>
  filter(!is.finite(R_F))

if (nrow(missing_monthly_risk_free_rate) > 0) {
  stop(
    "月次無リスク金利を作成できないmonth_IDがあります。",
    call. = FALSE
  )
}
```

月次超過リターン$R^e_{i,t}$は、株式リターンから無リスク金利を差し引いて計算する。

$$
R^e_{i,t}=R_{i,t}-R_{F,t}
$$

```{r}
#| label: calculate-excess-return

stock_data <- stock_data |>
  mutate(
    Re = R - R_F,
    Re = if_else(
      is.finite(Re),
      Re,
      NA_real_
    )
  )
```

## I-3.4 月次リターンの分析

### I-3.4.1 要約統計量

```{r}
#| label: define-return-moments

calculate_skewness_LFL <- function(x) {
  values <- x[is.finite(x)]

  if (
    length(values) < 3 ||
      near(sd(values), 0)
  ) {
    return(NA_real_)
  }

  mean(
    ((values - mean(values)) /
      sd(values))^3
  )
}

calculate_kurtosis_LFL <- function(x) {
  values <- x[is.finite(x)]

  if (
    length(values) < 4 ||
      near(sd(values), 0)
  ) {
    return(NA_real_)
  }

  mean(
    ((values - mean(values)) /
      sd(values))^4
  )
}
```

```{r}
#| label: monthly-return-summary

monthly_return_summary <- stock_data |>
  select(R, Re) |>
  pivot_longer(
    cols = everything(),
    names_to = "return_type",
    values_to = "return"
  ) |>
  filter(is.finite(return)) |>
  group_by(return_type) |>
  summarise(
    observations = n(),
    mean = mean(return),
    median = median(return),
    standard_deviation = sd(return),
    minimum = min(return),
    first_quartile = quantile(return, 0.25),
    third_quartile = quantile(return, 0.75),
    maximum = max(return),
    skewness = calculate_skewness_LFL(return),
    kurtosis = calculate_kurtosis_LFL(return),
    .groups = "drop"
  )

show_table_LFL(monthly_return_summary)
```

### I-3.4.2 リターン分布

極端値の影響を抑えるため、1パーセンタイルから99パーセンタイルまでを表示する。

```{r}
#| label: plot-monthly-return-distribution

monthly_return_limits <- quantile(
  stock_data$R,
  probs = c(0.01, 0.99),
  na.rm = TRUE
)

p_monthly_return_distribution <- stock_data |>
  filter(
    is.finite(R),
    between(
      R,
      monthly_return_limits[[1]],
      monthly_return_limits[[2]]
    )
  ) |>
  ggplot(aes(x = R, fill = "Monthly Return")) +
  geom_histogram(
    bins = 60,
    colour = "white",
    show.legend = FALSE
  ) +
  scale_x_continuous(
    labels = scales::label_percent()
  ) +
  labs(
    x = "Monthly Return",
    y = "Count",
    title = "Distribution of Monthly Stock Returns"
  )

add_lagrange_theme_LFL(
  p_monthly_return_distribution
)
```

### I-3.4.3 企業別の累積リターン

観測数が多い企業から6社を選び、月次リターンを複利で累積する。

```{r}
#| label: calculate-cumulative-return

sample_firm_ids <- stock_data |>
  filter(is.finite(R)) |>
  count(
    firm_ID,
    sort = TRUE
  ) |>
  slice_head(n = 6) |>
  pull(firm_ID)

cumulative_return_data <- stock_data |>
  filter(
    firm_ID %in% sample_firm_ids,
    is.finite(R)
  ) |>
  group_by(firm_ID) |>
  arrange(month_ID, .by_group = TRUE) |>
  mutate(
    cumulative_return = cumprod(1 + R) - 1
  ) |>
  ungroup()
```

```{r}
#| label: plot-cumulative-return

p_cumulative_return <- cumulative_return_data |>
  ggplot(
    aes(
      x = month_date,
      y = cumulative_return,
      colour = factor(firm_ID)
    )
  ) +
  geom_line(linewidth = 0.7) +
  scale_y_continuous(
    labels = scales::label_percent()
  ) +
  labs(
    x = "Month",
    y = "Cumulative Return",
    colour = "Firm ID",
    title = "Cumulative Returns of Selected Firms"
  )

add_lagrange_theme_LFL(p_cumulative_return) +
  ggthemes::scale_colour_economist()
```

### I-3.4.4 企業別の要約統計量

```{r}
#| label: firm-return-summary

firm_return_summary <- sample_firm_ids |>
  map_dfr(
    \(firm_id) {
      firm_returns <- stock_data |>
        filter(
          firm_ID == firm_id,
          is.finite(R)
        ) |>
        pull(R)

      tibble(
        firm_ID = firm_id,
        observations = length(firm_returns),
        mean_return = mean(firm_returns),
        volatility = sd(firm_returns),
        minimum_return = min(firm_returns),
        maximum_return = max(firm_returns)
      )
    }
  )

show_table_LFL(firm_return_summary)
```

## I-3.5 年次データと財務データの結合

### I-3.5.1 月次リターンの年次集約

企業$i$の年$t$における年次リターンは、月次リターンを複利で集約する。

$$
R_{i,t}^{annual}
=
\prod_{m=1}^{M_{i,t}}
(1+R_{i,t,m})-1
$$

```{r}
#| label: aggregate-annual-stock-data

annual_stock_data <- stock_data |>
  group_by(
    firm_ID,
    year
  ) |>
  summarise(
    months = sum(is.finite(R)),
    R = if (
      sum(is.finite(R)) == 0
    ) {
      NA_real_
    } else {
      prod(1 + R[is.finite(R)]) - 1
    },
    Re = if (
      sum(is.finite(Re)) == 0
    ) {
      NA_real_
    } else {
      prod(1 + Re[is.finite(Re)]) - 1
    },
    ME = {
      values <- ME[is.finite(ME)]

      if (length(values) == 0) {
        NA_real_
      } else {
        dplyr::last(values)
      }
    },
    .groups = "drop"
  ) |>
  arrange(firm_ID, year)

show_table_LFL(annual_stock_data, n = 20)
```

### I-3.5.2 年次財務データの読込み

第2章で作成した`data/derived/fundamentals/financial_characteristics.parquet`を読み込む。

```{r}
#| label: read-financial-data

financial_data <-
  read_derived_parquet_file_LFL(
    file.path(
      "fundamentals",
      "financial_characteristics.parquet"
    )
  ) |>
  mutate(
    firm_ID = as.integer(firm_ID),
    year = as.integer(year)
  )

show_table_LFL(financial_data, n = 10)
```

財務データの企業・年度キーが一意であることを確認する。

```{r}
#| label: validate-financial-key

financial_key_duplicates <- financial_data |>
  count(
    firm_ID,
    year,
    name = "observations"
  ) |>
  filter(observations > 1)

show_table_LFL(financial_key_duplicates)

if (nrow(financial_key_duplicates) > 0) {
  stop(
    "財務データのfirm_IDとyearに重複があります。",
    call. = FALSE
  )
}
```

### I-3.5.3 年次データの結合

```{r}
#| label: join-annual-data

annual_data <- annual_stock_data |>
  left_join(
    financial_data,
    by = c("firm_ID", "year")
  ) |>
  arrange(firm_ID, year)

stopifnot(
  nrow(annual_data) ==
    nrow(annual_stock_data)
)

annual_data_overview <- annual_data |>
  summarise(
    observations = n(),
    firms = n_distinct(firm_ID),
    first_year = min(year, na.rm = TRUE),
    last_year = max(year, na.rm = TRUE),
    financial_matches =
      sum(!is.na(BE))
  )

show_table_LFL(annual_data_overview)
```

### I-3.5.4 月次データへの財務情報の付加

```{r}
#| label: join-monthly-data

monthly_data <- stock_data |>
  left_join(
    financial_data,
    by = c("firm_ID", "year")
  ) |>
  arrange(firm_ID, month_ID)

stopifnot(
  nrow(monthly_data) ==
    nrow(stock_data)
)

row_count_check <- tibble(
  stock_rows = nrow(stock_data),
  monthly_rows = nrow(monthly_data),
  annual_rows = nrow(annual_data)
)

show_table_LFL(row_count_check)
```

### I-3.5.5 売上高・利益・時価総額

最新年度について、売上高、当期純利益および時価総額の関係を確認する。

```{r}
#| label: prepare-bubble-chart-data

latest_analysis_year <- annual_data |>
  filter(
    is.finite(sales),
    sales > 0,
    is.finite(X),
    X > 0,
    is.finite(ME),
    ME > 0
  ) |>
  summarise(
    latest_year = max(year)
  ) |>
  pull(latest_year)

bubble_chart_data <- annual_data |>
  filter(
    year == latest_analysis_year,
    is.finite(sales),
    sales > 0,
    is.finite(X),
    X > 0,
    is.finite(ME),
    ME > 0
  )
```

```{r}
#| label: plot-sales-earnings-market-equity

p_sales_earnings_market_equity <- bubble_chart_data |>
  ggplot(
    aes(
      x = log(sales),
      y = log(X),
      size = ME
    )
  ) +
  geom_point(alpha = 0.35) +
  scale_size(
    range = c(1, 12),
    name = "Market Equity"
  ) +
  labs(
    x = "Log Sales",
    y = "Log Net Income",
    title = paste(
      "Sales, Earnings and Market Equity in",
      latest_analysis_year
    )
  )

add_lagrange_theme_LFL(
  p_sales_earnings_market_equity
)
```

## I-3.6 統計分析

### I-3.6.1 月次超過リターンの一標本t検定

観測数が最も多い企業を選び、月次超過リターンの平均が0と異なるかを検定する。

```{r}
#| label: run-t-test

test_firm_id <- stock_data |>
  filter(is.finite(Re)) |>
  count(
    firm_ID,
    sort = TRUE
  ) |>
  slice_head(n = 1) |>
  pull(firm_ID)

test_firm_returns <- stock_data |>
  filter(
    firm_ID == test_firm_id,
    is.finite(Re)
  ) |>
  pull(Re)

manual_t_value <- mean(test_firm_returns) /
  (
    sd(test_firm_returns) /
      sqrt(length(test_firm_returns))
  )

t_test_result <- t.test(
  test_firm_returns,
  mu = 0
)

t_test_summary <- broom::tidy(t_test_result) |>
  mutate(
    firm_ID = test_firm_id,
    manual_t_value = manual_t_value,
    .before = 1
  )

show_table_LFL(t_test_summary)
```

### I-3.6.2 簿価時価比率と年次超過リターン

前年度末の時価総額を作成し、期首株主資本を前年度末時価総額で割って簿価時価比率を計算する。

```{r}
#| label: calculate-lagged-beme

annual_data <- annual_data |>
  group_by(firm_ID) |>
  arrange(year, .by_group = TRUE) |>
  mutate(
    lagged_ME = lag(ME),
    lagged_BEME = lagged_BE / lagged_ME,
    lagged_BEME = if_else(
      is.finite(lagged_BEME) &
        lagged_BEME > 0,
      lagged_BEME,
      NA_real_
    )
  ) |>
  ungroup()
```

回帰に使用できる年度別観測数を確認する。

```{r}
#| label: regression-observations-by-year

regression_observations_by_year <- annual_data |>
  filter(
    is.finite(Re),
    is.finite(lagged_BEME)
  ) |>
  count(
    year,
    name = "observations"
  ) |>
  arrange(year)

show_table_LFL(
  regression_observations_by_year,
  n = nrow(regression_observations_by_year)
)
```

```{r}
#| label: prepare-cross-sectional-regression

eligible_regression_years <-
  regression_observations_by_year |>
  filter(observations >= 30)

if (nrow(eligible_regression_years) == 0) {
  stop(
    "回帰分析に必要な観測数を満たす年度がありません。",
    call. = FALSE
  )
}

regression_year <- eligible_regression_years |>
  summarise(year = max(year)) |>
  pull(year)

lm_sample_data <- annual_data |>
  filter(
    year == regression_year,
    is.finite(Re),
    is.finite(lagged_BEME)
  ) |>
  select(
    firm_ID,
    year,
    Re,
    lagged_BEME
  )
```

```{r}
#| label: plot-beme-return-regression

beme_plot_limit <- quantile(
  lm_sample_data$lagged_BEME,
  0.99,
  na.rm = TRUE
)

p_beme_return_regression <- lm_sample_data |>
  ggplot(
    aes(
      x = lagged_BEME,
      y = Re
    )
  ) +
  geom_point(alpha = 0.35) +
  geom_smooth(
    method = "lm",
    se = FALSE
  ) +
  coord_cartesian(
    xlim = c(0, beme_plot_limit)
  ) +
  scale_y_continuous(
    labels = scales::label_percent()
  ) +
  labs(
    x = "Lagged Book-to-Market Ratio",
    y = "Annual Excess Return",
    title = paste(
      "Book-to-Market Ratio and Excess Return in",
      regression_year
    )
  )

add_lagrange_theme_LFL(
  p_beme_return_regression
)
```

```{r}
#| label: estimate-cross-sectional-regression

lm_result <- lm(
  Re ~ lagged_BEME,
  data = lm_sample_data
)

show_table_LFL(
  broom::tidy(lm_result)
)

show_table_LFL(
  broom::glance(lm_result)
)
```

### I-3.6.3 年度別回帰

年度ごとの回帰を`nest()`と`purrr::map()`で実行する。

```{r}
#| label: yearly-regressions-with-purrr

yearly_regression_models <- annual_data |>
  filter(
    is.finite(Re),
    is.finite(lagged_BEME)
  ) |>
  group_by(year) |>
  filter(n() >= 30) |>
  ungroup() |>
  nest(data = -year) |>
  mutate(
    model = map(
      data,
      \(data) lm(
        Re ~ lagged_BEME,
        data = data
      )
    ),
    coefficients = map(
      model,
      broom::tidy
    ),
    fit = map(
      model,
      broom::glance
    )
  )
```

```{r}
#| label: yearly-regression-results

yearly_regression_coefficients <-
  yearly_regression_models |>
  select(year, coefficients) |>
  unnest(coefficients) |>
  arrange(year, term)

yearly_regression_fit <-
  yearly_regression_models |>
  select(year, fit) |>
  unnest(fit) |>
  select(
    year,
    r.squared,
    adj.r.squared,
    sigma,
    statistic,
    p.value,
    nobs
  ) |>
  arrange(year)

show_table_LFL(
  yearly_regression_coefficients,
  n = nrow(yearly_regression_coefficients)
)

show_table_LFL(
  yearly_regression_fit,
  n = nrow(yearly_regression_fit)
)
```

## I-3.7 分析用データの保存

第4章以降で使用するため、月次データを`data/derived/returns/monthly_stock_returns.parquet`、年次データを`data/derived/fundamentals/annual_firm_characteristics.parquet`へ保存する。

```{r}
#| label: save-stock-outputs

output_data <- list(
  monthly = monthly_data,
  annual = annual_data
)

output_files <- c(
  monthly = file.path(
    "returns",
    "monthly_stock_returns.parquet"
  ),
  annual = file.path(
    "fundamentals",
    "annual_firm_characteristics.parquet"
  )
)

output_paths <- output_data |>
  imap_chr(
    \(data, data_name)
      write_derived_parquet_file_LFL(
        data,
        output_files[[data_name]]
      )
  )

tibble::tibble(
  output = base::names(output_paths),
  path = relative_path_LFL(base::unname(output_paths))
) |>
  show_table_LFL()
```

保存したファイルを読み直し、行数と列名を検証する。

```{r}
#| label: verify-stock-outputs

output_verification <- output_data |>
  imap_dfr(
    \(expected_data, data_name) {
      output_check <-
        read_derived_parquet_file_LFL(
          output_files[[data_name]]
        )

      stopifnot(
        nrow(output_check) ==
          nrow(expected_data)
      )

      stopifnot(
        identical(
          names(output_check),
          names(expected_data)
        )
      )

      tibble(
        data = data_name,
        output_file = relative_path_LFL(output_paths[[data_name]]),
        rows = nrow(output_check),
        columns = ncol(output_check),
        size_bytes =
          file.info(
            output_paths[[data_name]]
          )$size
      )
    }
  )

show_table_LFL(output_verification)
```

## I-3.8 まとめ

本章では、株価、配当および調整係数から月次リターンを作成し、無リスク金利を差し引いて超過リターンを計算した。さらに、月次リターンを年次リターンへ集約し、第2章で作成した財務データと結合した。最後に、簿価時価比率と年次超過リターンの関係を回帰分析で確認し、月次データを`data/derived/returns/monthly_stock_returns.parquet`、年次データを`data/derived/fundamentals/annual_firm_characteristics.parquet`として保存した。

第4章では、本章で作成した分析用データを利用して、ポートフォリオ分析へ進む。
