# 第3章 株式データと時系列分析

本章では、月次株式データから株式リターン、超過リターン、時価総額を作成し、年次財務データと結合する。前章で整理した財務データを利用し、株式データと会計データを一つの分析用データセットへ統合することが目的である。

本章では次の処理を順番に行う。

1. 株式データの構造とパネルキーを確認する
2. 株価、配当、調整係数から月次リターンを計算する
3. 時価総額と超過リターンを作成する
4. 月次リターンを年次リターンへ集約する
5. 前章の財務データと結合する
6. リターンの分布、累積リターン、回帰分析を確認する
7. 第4章以降で使用するデータを保存する

反復処理には `for` 文を使わず、`purrr::map()` 系を利用する。パイプ演算子は native pipe の `|>` に統一する。

## 3.1 分析環境と株式データの整備

### 3.1.1 パッケージの準備

本章では `tidyverse` と `broom` を利用する。`broom` は、回帰分析の結果を tidy なデータフレームへ変換するためのパッケージである。

```{r}
#| label: load-packages
#| message: false
#| warning: false


suppressPackageStartupMessages({
  library(tidyverse)
  library(ggthemes)
  library(QuantLib)
  library(GaussQuant)
})
library(tidyverse)
library(broom)
```

パッケージをまだインストールしていない場合だけ、次のコードをRコンソールで実行する。

```{r}
#| label: install-packages
#| eval: false

install.packages(c("tidyverse", "broom"))
```

### 3.1.2 プロジェクトとデータディレクトリ

RStudioでチャンクを個別に実行する場合と、Quartoで章全体をレンダリングする場合では、作業ディレクトリが異なることがある。そのため、プロジェクトルートを実行時に確認する。

```{r}
#| label: resolve-project-directory

project_candidates <- unique(c(
  Sys.getenv("QUARTO_PROJECT_DIR"),
  getwd(),
  dirname(getwd())
))

project_candidates <- project_candidates[nzchar(project_candidates)]

project_matches <- project_candidates[
  file.exists(file.path(project_candidates, "_quarto.yml"))
]

if (length(project_matches) == 0) {
  stop("LagrangeFinanceのプロジェクトルートを確認できません。")
}

project_dir <- normalizePath(
  project_matches[1],
  winslash = "/",
  mustWork = TRUE
)

data_dir <- file.path(project_dir, "simulation_data")
derived_data_dir <- file.path(data_dir, "derived")

if (!dir.exists(data_dir)) {
  stop("simulation_dataディレクトリが見つかりません: ", data_dir)
}

project_dir
data_dir
derived_data_dir
```

`simulation_data` 以下にあるCSVファイルを確認する。

```{r}
#| label: list-simulation-data

csv_paths <- list.files(
  path = data_dir,
  pattern = "\\.csv$",
  full.names = TRUE,
  recursive = TRUE
)

normalized_data_dir <- normalizePath(
  data_dir,
  winslash = "/",
  mustWork = TRUE
)

normalized_csv_paths <- normalizePath(
  csv_paths,
  winslash = "/",
  mustWork = FALSE
)

csv_catalog <- tibble(
  file_name = basename(csv_paths),
  relative_path = substring(
    normalized_csv_paths,
    first = nchar(normalized_data_dir) + 2
  )
) |>
  arrange(relative_path)

csv_catalog
```

### 3.1.3 株式データの読み込み

株式データは `ch05_stock_data.csv` に保存されている。ファイル名は旧教材の章番号に由来するが、本書では第3章の入力データとして使用する。

```{r}
#| label: read-stock-data

stock_data_candidates <- csv_paths[
  basename(csv_paths) == "ch05_stock_data.csv"
]

if (length(stock_data_candidates) == 0) {
  stop("ch05_stock_data.csvがsimulation_data以下に見つかりません。")
}

if (length(stock_data_candidates) > 1) {
  stop(
    "ch05_stock_data.csvが複数見つかりました: ",
    paste(stock_data_candidates, collapse = ", ")
  )
}

stock_data_path <- stock_data_candidates[1]

stock_data_raw <- readr::read_csv(
  stock_data_path,
  show_col_types = FALSE
)

stock_data_path
stock_data_raw
```

データの行数、列数、企業数、対象期間を確認する。

```{r}
#| label: stock-data-overview

stock_data_overview <- stock_data_raw |>
  summarise(
    observations = n(),
    variables = ncol(stock_data_raw),
    firms = n_distinct(firm_ID),
    first_year = min(year, na.rm = TRUE),
    last_year = max(year, na.rm = TRUE),
    first_month_ID = min(month_ID, na.rm = TRUE),
    last_month_ID = max(month_ID, na.rm = TRUE)
  )

stock_data_overview
```

データ型と列名を確認する。

```{r}
#| label: inspect-stock-data

glimpse(stock_data_raw)

tibble(
  position = seq_along(names(stock_data_raw)),
  variable = names(stock_data_raw),
  class = map_chr(stock_data_raw, \(x) class(x)[1])
)
```

### 3.1.4 必須列の確認

本章の計算には次の列が必要である。

```{r}
#| label: validate-stock-columns

required_stock_columns <- c(
  "year",
  "month",
  "month_ID",
  "firm_ID",
  "stock_price",
  "shares_outstanding",
  "DPS",
  "adjustment_coefficient",
  "R_F"
)

missing_stock_columns <- setdiff(
  required_stock_columns,
  names(stock_data_raw)
)

if (length(missing_stock_columns) > 0) {
  stop(
    "株式データに必要な列が不足しています: ",
    paste(missing_stock_columns, collapse = ", ")
  )
}
```

### 3.1.5 欠損値の確認

各変数について欠損数と欠損率を計算する。`across()` に複数の関数を渡し、結果を `pivot_longer()` で縦長に整理する。

```{r}
#| label: stock-missing-summary

stock_missing_summary <- stock_data_raw |>
  summarise(
    across(
      everything(),
      list(
        missing = \(x) sum(is.na(x)),
        missing_rate = \(x) mean(is.na(x))
      ),
      .names = "{.col}__{.fn}"
    )
  ) |>
  pivot_longer(
    cols = everything(),
    names_to = c("variable", ".value"),
    names_sep = "__"
  ) |>
  arrange(desc(missing_rate), variable)

stock_missing_summary
```

### 3.1.6 データ型と並び順の整理

企業ID、年、月、月IDを整数型に統一する。企業ごとの時系列計算を正しく行うため、`firm_ID` と `month_ID` の順に並べる。

```{r}
#| label: prepare-stock-data

stock_data <- stock_data_raw |>
  mutate(
    firm_ID = as.integer(firm_ID),
    year = as.integer(year),
    month = as.integer(month),
    month_ID = as.integer(month_ID),
    month_date = lubridate::make_date(year, month, 1)
  ) |>
  arrange(firm_ID, month_ID)

glimpse(stock_data)
```

### 3.1.7 パネルキーの確認

月次株式データでは、`firm_ID` と `month_ID` の組合せが各行を一意に識別する。

```{r}
#| label: check-stock-panel-key

stock_key_duplicates <- stock_data |>
  count(firm_ID, month_ID, name = "observations") |>
  filter(observations > 1)

stock_key_duplicates
```

重複があれば、`lag()` による前月値の計算や財務データとの結合が不安定になるため、ここで停止する。

```{r}
#| label: assert-stock-panel-key

if (nrow(stock_key_duplicates) > 0) {
  stop("firm_IDとmonth_IDの組合せに重複があります。")
}
```

月IDと年月の対応も一意であることを確認する。

```{r}
#| label: check-month-calendar

month_calendar_check <- stock_data |>
  distinct(month_ID, year, month, month_date) |>
  count(month_ID, name = "calendar_rows") |>
  filter(calendar_rows > 1)

month_calendar_check

if (nrow(month_calendar_check) > 0) {
  stop("同じmonth_IDに複数の年月が対応しています。")
}
```

### 3.1.8 月次観測数の確認

年度別の企業数と観測数を確認する。

```{r}
#| label: stock-observations-by-year

stock_observations_by_year <- stock_data |>
  group_by(year) |>
  summarise(
    firms = n_distinct(firm_ID),
    observations = n(),
    first_month_ID = min(month_ID),
    last_month_ID = max(month_ID),
    .groups = "drop"
  ) |>
  arrange(year)

stock_observations_by_year
```

企業ごとの観測月数を確認する。

```{r}
#| label: observations-by-firm

observations_by_firm <- stock_data |>
  count(firm_ID, name = "months") |>
  arrange(desc(months), firm_ID)

observations_by_firm
```

## 3.2 月次リターンと時価総額

### 3.2.1 配当と調整係数

株式リターンを計算する際には、株価変化だけでなく配当と株式分割等の調整係数も考慮する。

配当が支払われた観測を確認する。

```{r}
#| label: inspect-dividend-observations

dividend_observations <- stock_data |>
  filter(!is.na(DPS), DPS != 0) |>
  select(
    firm_ID,
    year,
    month,
    month_ID,
    stock_price,
    DPS,
    adjustment_coefficient
  ) |>
  arrange(firm_ID, month_ID)

dividend_observations |>
  slice_head(n = 20)
```

調整係数が1と異なる観測を確認する。

```{r}
#| label: inspect-adjustment-observations

adjustment_observations <- stock_data |>
  filter(
    !is.na(adjustment_coefficient),
    !near(adjustment_coefficient, 1)
  ) |>
  select(
    firm_ID,
    year,
    month,
    month_ID,
    stock_price,
    DPS,
    adjustment_coefficient
  ) |>
  arrange(firm_ID, month_ID)

adjustment_observations |>
  slice_head(n = 20)
```

配当と調整係数の件数を集計する。

```{r}
#| label: corporate-action-summary

corporate_action_summary <- stock_data |>
  summarise(
    observations = n(),
    dividend_observations = sum(
      !is.na(DPS) & DPS != 0
    ),
    adjusted_observations = sum(
      !is.na(adjustment_coefficient) &
        !near(adjustment_coefficient, 1)
    )
  )

corporate_action_summary
```

### 3.2.2 時価総額

企業 $i$ の月 $t$ における時価総額 $ME_{i,t}$ は、株価 $P_{i,t}$ と発行済株式数 $N_{i,t}$ の積である。

$$
ME_{i,t}=P_{i,t}N_{i,t}
$$

```{r}
#| label: calculate-market-equity

stock_data <- stock_data |>
  mutate(
    ME = stock_price * shares_outstanding
  )

stock_data |>
  select(
    firm_ID,
    month_date,
    stock_price,
    shares_outstanding,
    ME
  ) |>
  slice_head(n = 10)
```

時価総額が有限かつ正である観測を確認する。

```{r}
#| label: validate-market-equity

invalid_market_equity <- stock_data |>
  filter(
    !is.na(ME),
    !is.finite(ME) | ME <= 0
  ) |>
  select(
    firm_ID,
    month_ID,
    stock_price,
    shares_outstanding,
    ME
  )

invalid_market_equity
```

時価総額は右に長い分布を持つため、横軸を対数目盛りにして可視化する。

```{r}
#| label: plot-market-equity
#| fig-width: 8
#| fig-height: 5

stock_data |>
  filter(is.finite(ME), ME > 0) |>
  ggplot(aes(x = ME)) +
  geom_histogram(bins = 50) +
  scale_x_log10(
    labels = scales::label_comma()
  ) +
  scale_y_continuous(
    expand = expansion(mult = c(0, 0.05))
  ) +
  labs(
    x = "Market Equity (log scale)",
    y = "Count",
    title = "Distribution of Market Equity"
  ) +
  theme_classic()
```

### 3.2.3 前月株価の追加

企業ごとに `lag()` を適用し、前月株価を作成する。

```{r}
#| label: add-lagged-price

stock_data <- stock_data |>
  group_by(firm_ID) |>
  arrange(month_ID, .by_group = TRUE) |>
  mutate(
    lagged_stock_price = lag(stock_price),
    lagged_month_ID = lag(month_ID)
  ) |>
  ungroup()
```

連続する月IDから取得した前月株価かどうかを確認する。

```{r}
#| label: validate-lagged-price

stock_data <- stock_data |>
  mutate(
    consecutive_month = month_ID - lagged_month_ID == 1L,
    lagged_stock_price = if_else(
      consecutive_month,
      lagged_stock_price,
      NA_real_
    )
  )

stock_data |>
  select(
    firm_ID,
    month_ID,
    stock_price,
    lagged_stock_price,
    consecutive_month
  ) |>
  slice_head(n = 12)
```

### 3.2.4 月次株式リターン

企業 $i$ の月 $t$ における月次株式リターン $R_{i,t}$ を、次式で計算する。

$$
R_{i,t}
=
\frac{
  (P_{i,t}+D_{i,t})A_{i,t}-P_{i,t-1}
}{
  P_{i,t-1}
}
$$

ここで、$P_{i,t}$ は株価、$D_{i,t}$ は一株当たり配当、$A_{i,t}$ は調整係数である。

```{r}
#| label: calculate-monthly-return

stock_data <- stock_data |>
  mutate(
    R = case_when(
      is.na(lagged_stock_price) ~ NA_real_,
      lagged_stock_price <= 0 ~ NA_real_,
      is.na(stock_price) ~ NA_real_,
      is.na(DPS) ~ NA_real_,
      is.na(adjustment_coefficient) ~ NA_real_,
      TRUE ~ (
        (stock_price + DPS) * adjustment_coefficient -
          lagged_stock_price
      ) / lagged_stock_price
    ),
    R = if_else(is.finite(R), R, NA_real_)
  )
```

計算例を確認する。

```{r}
#| label: inspect-monthly-return

stock_data |>
  select(
    firm_ID,
    month_date,
    lagged_stock_price,
    stock_price,
    DPS,
    adjustment_coefficient,
    R
  ) |>
  filter(!is.na(R)) |>
  slice_head(n = 15)
```

### 3.2.5 無リスク金利の整合性

同じ月の無リスク金利はすべての企業に共通であることを確認する。

```{r}
#| label: validate-risk-free-rate

#| label: validate-risk-free-rate

monthly_rate <- function(x) {
  values <- x[is.finite(x)]

  if (length(values) == 0) {
    return(NA_real_)
  }

  median(values)
}

risk_free_rate_by_month <- stock_data |>
  group_by(
    month_ID,
    year,
    month,
    month_date
  ) |>
  summarise(
    observations = n(),
    valid_rates = sum(is.finite(R_F)),
    distinct_rates = n_distinct(R_F[is.finite(R_F)]),
    minimum_R_F = {
      values <- R_F[is.finite(R_F)]

      if (length(values) == 0) {
        NA_real_
      } else {
        min(values)
      }
    },
    maximum_R_F = {
      values <- R_F[is.finite(R_F)]

      if (length(values) == 0) {
        NA_real_
      } else {
        max(values)
      }
    },
    R_F_month = monthly_rate(R_F),
    .groups = "drop"
  ) |>
  mutate(
    R_F_spread = maximum_R_F - minimum_R_F
  ) |>
  arrange(month_ID)

risk_free_rate_diagnostics <- risk_free_rate_by_month |>
  filter(distinct_rates > 1) |>
  select(
    month_ID,
    year,
    month,
    observations,
    valid_rates,
    distinct_rates,
    minimum_R_F,
    maximum_R_F,
    R_F_spread,
    R_F_month
  )

risk_free_rate_diagnostics
#| label: standardize-risk-free-rate

stock_data <- stock_data |>
  select(-R_F) |>
  left_join(
    risk_free_rate_by_month |>
      select(
        month_ID,
        R_F = R_F_month
      ),
    by = "month_ID"
  )

missing_monthly_risk_free_rate <- stock_data |>
  distinct(month_ID, R_F) |>
  filter(!is.finite(R_F))

missing_monthly_risk_free_rate

if (nrow(missing_monthly_risk_free_rate) > 0) {
  stop("月次無リスク金利を作成できないmonth_IDがあります。")
}
```

### 3.2.6 月次超過リターン

月次超過リターン $R^e_{i,t}$ は、株式リターンから無リスク金利を引いて計算する。

$$
R^e_{i,t}=R_{i,t}-R_{F,t}
$$

```{r}
#| label: calculate-excess-return

stock_data <- stock_data |>
  mutate(
    Re = R - R_F,
    Re = if_else(is.finite(Re), Re, NA_real_)
  )
```

## 3.3 月次リターンの分析

### 3.3.1 月次リターンの要約統計量

歪度と尖度を計算する関数を定義する。

```{r}
#| label: define-return-moments

calculate_skewness <- function(x) {
  values <- x[is.finite(x)]

  if (length(values) < 3 || near(sd(values), 0)) {
    return(NA_real_)
  }

  mean(
    ((values - mean(values)) / sd(values))^3
  )
}

calculate_kurtosis <- function(x) {
  values <- x[is.finite(x)]

  if (length(values) < 4 || near(sd(values), 0)) {
    return(NA_real_)
  }

  mean(
    ((values - mean(values)) / sd(values))^4
  )
}
```

月次リターンと月次超過リターンを縦長に変換し、同じ処理で集計する。

```{r}
#| label: monthly-return-summary

monthly_return_summary <- stock_data |>
  select(R, Re) |>
  pivot_longer(
    cols = everything(),
    names_to = "return_type",
    values_to = "return"
  ) |>
  filter(is.finite(return)) |>
  group_by(return_type) |>
  summarise(
    observations = n(),
    mean = mean(return),
    median = median(return),
    standard_deviation = sd(return),
    minimum = min(return),
    first_quartile = quantile(return, 0.25),
    third_quartile = quantile(return, 0.75),
    maximum = max(return),
    skewness = calculate_skewness(return),
    kurtosis = calculate_kurtosis(return),
    .groups = "drop"
  )

monthly_return_summary
```

企業ごとの要約統計量を `purrr::map_dfr()` で計算する。ここでは観測数が多い企業から6社を選ぶ。

```{r}
#| label: firm-return-summary-map

sample_firm_ids <- stock_data |>
  filter(is.finite(R)) |>
  count(firm_ID, sort = TRUE) |>
  slice_head(n = 6) |>
  pull(firm_ID)

firm_return_summary <- sample_firm_ids |>
  map_dfr(
    \(firm_id) {
      firm_returns <- stock_data |>
        filter(
          firm_ID == firm_id,
          is.finite(R)
        ) |>
        pull(R)

      tibble(
        firm_ID = firm_id,
        observations = length(firm_returns),
        mean_return = mean(firm_returns),
        volatility = sd(firm_returns),
        minimum_return = min(firm_returns),
        maximum_return = max(firm_returns)
      )
    }
  )

firm_return_summary
```

### 3.3.2 月次リターンの分布

極端な値によって分布の中心が見えにくくならないよう、1%点から99%点の範囲を表示する。

```{r}
#| label: plot-monthly-return
#| fig-width: 8
#| fig-height: 5

return_plot_limits <- quantile(
  stock_data$R,
  probs = c(0.01, 0.99),
  na.rm = TRUE
)

stock_data |>
  filter(is.finite(R)) |>
  ggplot(aes(x = R)) +
  geom_histogram(bins = 60) +
  coord_cartesian(xlim = return_plot_limits) +
  scale_y_continuous(
    expand = expansion(mult = c(0, 0.05))
  ) +
  labs(
    x = "Monthly Stock Return",
    y = "Count",
    title = "Distribution of Monthly Stock Returns"
  ) +
  theme_classic()
```

### 3.3.3 累積リターン

月次グロスリターン $1+R_{i,t}$ を時系列方向に掛け合わせることで、累積グロスリターンを求める。

$$
G_{i,T}=\prod_{t=1}^{T}(1+R_{i,t})
$$

```{r}
#| label: calculate-cumulative-return

cumulative_return_data <- stock_data |>
  filter(
    firm_ID %in% sample_firm_ids,
    is.finite(R)
  ) |>
  group_by(firm_ID) |>
  arrange(month_ID, .by_group = TRUE) |>
  mutate(
    cumulative_gross_return = cumprod(1 + R),
    cumulative_return = cumulative_gross_return - 1
  ) |>
  ungroup()
```

代表企業の累積リターンを可視化する。

```{r}
#| label: plot-cumulative-return
#| fig-width: 9
#| fig-height: 5

cumulative_return_data |>
  mutate(firm_ID = as.factor(firm_ID)) |>
  ggplot(
    aes(
      x = month_date,
      y = cumulative_gross_return,
      linetype = firm_ID
    )
  ) +
  geom_line(linewidth = 0.7) +
  geom_hline(
    yintercept = 1,
    linetype = "dotted"
  ) +
  labs(
    x = NULL,
    y = "Cumulative Gross Return",
    linetype = "Firm ID",
    title = "Cumulative Returns of Selected Firms"
  ) +
  theme_classic()
```

## 3.4 年次リターンと年度末時価総額

### 3.4.1 月次リターンから年次リターンへの集約

欠損値を除き、グロスリターンを掛け合わせる関数を定義する。

```{r}
#| label: define-compound-return

compound_return <- function(x) {
  values <- x[is.finite(x)]

  if (length(values) == 0) {
    return(NA_real_)
  }

  prod(1 + values) - 1
}
```

企業・年度ごとに月次株式リターンと無リスク金利を累積する。

```{r}
#| label: calculate-annual-return

annual_stock_data <- stock_data |>
  group_by(firm_ID, year) |>
  summarise(
    months = n(),
    valid_return_months = sum(is.finite(R)),
    R = compound_return(R),
    R_F = compound_return(R_F),
    .groups = "drop"
  ) |>
  mutate(
    Re = R - R_F,
    Re = if_else(is.finite(Re), Re, NA_real_)
  ) |>
  arrange(firm_ID, year)

annual_stock_data
```

年次リターンの要約統計量を確認する。

```{r}
#| label: annual-return-summary

annual_return_summary <- annual_stock_data |>
  summarise(
    observations = sum(is.finite(R)),
    mean_return = mean(R, na.rm = TRUE),
    median_return = median(R, na.rm = TRUE),
    volatility = sd(R, na.rm = TRUE),
    minimum_return = min(R, na.rm = TRUE),
    maximum_return = max(R, na.rm = TRUE)
  )

annual_return_summary
```

年度別に年次超過リターンの分布を確認する。

```{r}
#| label: annual-return-by-year

annual_return_by_year <- annual_stock_data |>
  group_by(year) |>
  summarise(
    firms = sum(is.finite(Re)),
    mean_excess_return = mean(Re, na.rm = TRUE),
    median_excess_return = median(Re, na.rm = TRUE),
    volatility = sd(Re, na.rm = TRUE),
    .groups = "drop"
  )

annual_return_by_year
```

```{r}
#| label: plot-annual-return-by-year
#| fig-width: 8
#| fig-height: 5

annual_return_by_year |>
  ggplot(
    aes(
      x = year,
      y = mean_excess_return
    )
  ) +
  geom_col() +
  geom_hline(
    yintercept = 0,
    linetype = "dotted"
  ) +
  scale_x_continuous(
    breaks = annual_return_by_year$year
  ) +
  scale_y_continuous(
    labels = scales::label_percent()
  ) +
  labs(
    x = "Year",
    y = "Mean Annual Excess Return",
    title = "Mean Annual Excess Return by Year"
  ) +
  theme_classic()
```

### 3.4.2 年度末時価総額

各企業・各年度について、最後に観測された月の時価総額を年度末時価総額として取得する。

```{r}
#| label: year-end-market-equity

year_end_market_equity <- stock_data |>
  filter(is.finite(ME), ME > 0) |>
  group_by(firm_ID, year) |>
  slice_max(
    order_by = month_ID,
    n = 1,
    with_ties = FALSE
  ) |>
  ungroup() |>
  transmute(
    firm_ID,
    year,
    year_end_month_ID = month_ID,
    ME
  )

year_end_market_equity
```

## 3.5 財務データとの結合

### 3.5.1 前章の財務データ

第2章で作成した `simulation_data/derived/ch04_output.csv` を読み込む。

```{r}
#| label: read-financial-output

financial_output_path <- file.path(
  derived_data_dir,
  "ch04_output.csv"
)

if (!file.exists(financial_output_path)) {
  stop(
    "第2章の出力が見つかりません。第2章を先に実行してください: ",
    financial_output_path
  )
}

financial_data <- readr::read_csv(
  financial_output_path,
  show_col_types = FALSE
) |>
  mutate(
    firm_ID = as.integer(firm_ID),
    year = as.integer(year),
    industry_ID = as.integer(industry_ID)
  ) |>
  arrange(firm_ID, year)

financial_output_path
glimpse(financial_data)
```

結合に必要な財務変数を確認する。

```{r}
#| label: validate-financial-columns

required_financial_columns <- c(
  "firm_ID",
  "year",
  "industry_ID",
  "sales",
  "X",
  "BE",
  "lagged_BE",
  "ROE"
)

missing_financial_columns <- setdiff(
  required_financial_columns,
  names(financial_data)
)

if (length(missing_financial_columns) > 0) {
  stop(
    "第2章の出力に必要な列が不足しています: ",
    paste(missing_financial_columns, collapse = ", ")
  )
}
```

財務データの `firm_ID` と `year` の組合せが一意であることを再確認する。

```{r}
#| label: validate-financial-key

financial_key_duplicates <- financial_data |>
  count(firm_ID, year, name = "observations") |>
  filter(observations > 1)

financial_key_duplicates

if (nrow(financial_key_duplicates) > 0) {
  stop("財務データのfirm_IDとyearの組合せに重複があります。")
}
```

### 3.5.2 結合前のキー診断

株式データに存在するが財務データに存在しない企業・年度を確認する。

```{r}
#| label: stock-keys-without-financial-data

stock_keys_without_financial_data <- annual_stock_data |>
  distinct(firm_ID, year) |>
  anti_join(
    financial_data |>
      distinct(firm_ID, year),
    by = c("firm_ID", "year")
  )

stock_keys_without_financial_data
```

財務データに存在するが年次株式データに存在しない企業・年度も確認する。

```{r}
#| label: financial-keys-without-stock-data

financial_keys_without_stock_data <- financial_data |>
  distinct(firm_ID, year) |>
  anti_join(
    annual_stock_data |>
      distinct(firm_ID, year),
    by = c("firm_ID", "year")
  )

financial_keys_without_stock_data
```

結合前の診断結果をまとめる。

```{r}
#| label: join-key-diagnostics

join_key_diagnostics <- tribble(
  ~item, ~observations,
  "stock keys without financial data",
  nrow(stock_keys_without_financial_data),
  "financial keys without stock data",
  nrow(financial_keys_without_stock_data)
)

join_key_diagnostics
```

### 3.5.3 年次データの結合

年次株式データを基準に、財務データと年度末時価総額を結合する。

```{r}
#| label: join-annual-data

annual_data <- annual_stock_data |>
  left_join(
    financial_data,
    by = c("firm_ID", "year")
  ) |>
  left_join(
    year_end_market_equity,
    by = c("firm_ID", "year")
  ) |>
  arrange(firm_ID, year)

glimpse(annual_data)
```

結合後もパネルキーが一意であることを確認する。

```{r}
#| label: validate-annual-data-key

annual_data_duplicates <- annual_data |>
  count(firm_ID, year, name = "observations") |>
  filter(observations > 1)

annual_data_duplicates

if (nrow(annual_data_duplicates) > 0) {
  stop("annual_dataのfirm_IDとyearの組合せに重複があります。")
}
```

### 3.5.4 月次データの結合

月次株式データに年次財務データを結合する。同じ年度の財務情報が、各月の行へ付与される。

```{r}
#| label: join-monthly-data

monthly_data <- stock_data |>
  left_join(
    financial_data,
    by = c("firm_ID", "year")
  ) |>
  arrange(firm_ID, month_ID)

glimpse(monthly_data)
```

結合前後で月次データの行数が変化していないことを確認する。

```{r}
#| label: validate-monthly-row-count

stopifnot(
  nrow(monthly_data) == nrow(stock_data)
)

tibble(
  stock_rows = nrow(stock_data),
  monthly_rows = nrow(monthly_data),
  annual_rows = nrow(annual_data)
)
```

### 3.5.5 売上高・利益・時価総額の可視化

最新年度の企業について、売上高、当期純利益、時価総額の関係をバブルチャートで確認する。

```{r}
#| label: prepare-bubble-chart-data

latest_analysis_year <- annual_data |>
  filter(
    is.finite(sales),
    sales > 0,
    is.finite(X),
    X > 0,
    is.finite(ME),
    ME > 0
  ) |>
  summarise(
    latest_year = max(year)
  ) |>
  pull(latest_year)

bubble_chart_data <- annual_data |>
  filter(
    year == latest_analysis_year,
    is.finite(sales),
    sales > 0,
    is.finite(X),
    X > 0,
    is.finite(ME),
    ME > 0
  )

bubble_chart_data
```

```{r}
#| label: plot-sales-earnings-market-equity
#| fig-width: 8
#| fig-height: 5

bubble_chart_data |>
  ggplot(
    aes(
      x = log(sales),
      y = log(X),
      size = ME
    )
  ) +
  geom_point(alpha = 0.35) +
  scale_size(
    range = c(1, 12),
    name = "Market Equity"
  ) +
  labs(
    x = "Log Sales",
    y = "Log Net Income",
    title = paste(
      "Sales, Earnings and Market Equity in",
      latest_analysis_year
    )
  ) +
  theme_classic()
```

## 3.6 統計分析と分析用データ

### 3.6.1 一標本t検定

観測数が最も多い企業を選び、月次超過リターンの平均が0と異なるかを検定する。

```{r}
#| label: select-firm-for-t-test

test_firm_id <- stock_data |>
  filter(is.finite(Re)) |>
  count(firm_ID, sort = TRUE) |>
  slice_head(n = 1) |>
  pull(firm_ID)

test_firm_returns <- stock_data |>
  filter(
    firm_ID == test_firm_id,
    is.finite(Re)
  ) |>
  pull(Re)

tibble(
  firm_ID = test_firm_id,
  observations = length(test_firm_returns),
  mean_excess_return = mean(test_firm_returns),
  standard_deviation = sd(test_firm_returns)
)
```

t値を定義から計算する。

$$
t
=
\frac{\bar{R}^e-0}
{s(R^e)/\sqrt{n}}
$$

```{r}
#| label: calculate-t-value

manual_t_value <- (
  mean(test_firm_returns) - 0
) / (
  sd(test_firm_returns) /
    sqrt(length(test_firm_returns))
)

manual_t_value
```

`t.test()` の結果を `broom::tidy()` で整理する。

```{r}
#| label: run-t-test

t_test_result <- t.test(
  test_firm_returns,
  mu = 0
)

broom::tidy(t_test_result)
```

### 3.6.2 簿価時価比率と株式リターン

前年度末の時価総額を作成し、期首株主資本を前年度末時価総額で割って簿価時価比率を計算する。

```{r}
#| label: calculate-lagged-beme

annual_data <- annual_data |>
  group_by(firm_ID) |>
  arrange(year, .by_group = TRUE) |>
  mutate(
    lagged_ME = lag(ME),
    lagged_BEME = lagged_BE / lagged_ME,
    lagged_BEME = if_else(
      is.finite(lagged_BEME) &
        lagged_BEME > 0,
      lagged_BEME,
      NA_real_
    )
  ) |>
  ungroup()
```

回帰に使用できる年度別観測数を確認する。

```{r}
#| label: regression-observations-by-year

regression_observations_by_year <- annual_data |>
  filter(
    is.finite(Re),
    is.finite(lagged_BEME)
  ) |>
  count(year, name = "observations") |>
  arrange(year)

regression_observations_by_year
```

最新の利用可能年度を回帰対象にする。

```{r}
#| label: prepare-cross-sectional-regression

regression_year <- regression_observations_by_year |>
  filter(observations >= 30) |>
  summarise(year = max(year)) |>
  pull(year)

lm_sample_data <- annual_data |>
  filter(
    year == regression_year,
    is.finite(Re),
    is.finite(lagged_BEME)
  ) |>
  select(
    firm_ID,
    year,
    Re,
    lagged_BEME
  )

lm_sample_data
```

散布図と回帰直線を描く。

```{r}
#| label: plot-beme-return-regression
#| fig-width: 8
#| fig-height: 5

beme_plot_limit <- quantile(
  lm_sample_data$lagged_BEME,
  0.99,
  na.rm = TRUE
)

lm_sample_data |>
  ggplot(
    aes(
      x = lagged_BEME,
      y = Re
    )
  ) +
  geom_point(alpha = 0.35) +
  geom_smooth(
    method = "lm",
    se = FALSE
  ) +
  coord_cartesian(
    xlim = c(0, beme_plot_limit)
  ) +
  labs(
    x = "Lagged Book-to-Market Ratio",
    y = "Annual Excess Return",
    title = paste(
      "Book-to-Market Ratio and Excess Return in",
      regression_year
    )
  ) +
  theme_classic()
```

線形回帰を推定する。

```{r}
#| label: estimate-cross-sectional-regression

lm_result <- lm(
  Re ~ lagged_BEME,
  data = lm_sample_data
)

broom::tidy(lm_result)
```

モデル全体の結果を確認する。

```{r}
#| label: inspect-regression-fit

broom::glance(lm_result)
```

### 3.6.3 年度別回帰とpurrr

年度ごとの回帰を `nest()` と `purrr::map()` で実行する。明示的なループは使用しない。

```{r}
#| label: yearly-regressions-with-purrr

yearly_regression_models <- annual_data |>
  filter(
    is.finite(Re),
    is.finite(lagged_BEME)
  ) |>
  group_by(year) |>
  filter(n() >= 30) |>
  ungroup() |>
  nest(data = -year) |>
  mutate(
    model = map(
      data,
      \(data) lm(
        Re ~ lagged_BEME,
        data = data
      )
    ),
    coefficients = map(
      model,
      broom::tidy
    ),
    fit = map(
      model,
      broom::glance
    )
  )

yearly_regression_models
```

年度別の回帰係数を一つのデータフレームへ展開する。

```{r}
#| label: yearly-regression-coefficients

yearly_regression_coefficients <- yearly_regression_models |>
  select(year, coefficients) |>
  unnest(coefficients) |>
  arrange(year, term)

yearly_regression_coefficients
```

決定係数と標本数をまとめる。

```{r}
#| label: yearly-regression-fit

yearly_regression_fit <- yearly_regression_models |>
  select(year, fit) |>
  unnest(fit) |>
  select(
    year,
    r.squared,
    adj.r.squared,
    sigma,
    statistic,
    p.value,
    nobs
  ) |>
  arrange(year)

yearly_regression_fit
```

### 3.6.4 分析用データの保存

第4章以降で使用するため、月次データと年次データを `simulation_data/derived` に保存する。元の入力CSVは上書きしない。

```{r}
#| label: prepare-output-directory

if (!dir.exists(derived_data_dir)) {
  dir.create(
    derived_data_dir,
    recursive = TRUE
  )
}

monthly_output_path <- file.path(
  derived_data_dir,
  "ch05_output1.csv"
)

annual_output_path <- file.path(
  derived_data_dir,
  "ch05_output2.csv"
)
```

`purrr::walk2()` を用いて2つのデータフレームを保存する。

```{r}
#| label: save-stock-outputs

output_data <- list(
  monthly = monthly_data,
  annual = annual_data
)

output_paths <- c(
  monthly = monthly_output_path,
  annual = annual_output_path
)

walk2(
  output_data,
  output_paths,
  \(data, path) {
    readr::write_csv(
      data,
      path
    )
  }
)

output_paths
```

保存したファイルを読み直し、行数と列名を検証する。

```{r}
#| label: verify-stock-outputs

output_verification <- imap_dfr(
  output_data,
  \(expected_data, data_name) {
    output_path <- output_paths[[data_name]]

    output_check <- readr::read_csv(
      output_path,
      show_col_types = FALSE
    )

    stopifnot(
      nrow(output_check) ==
        nrow(expected_data)
    )

    stopifnot(
      identical(
        names(output_check),
        names(expected_data)
      )
    )

    tibble(
      data = data_name,
      output_file = output_path,
      rows = nrow(output_check),
      columns = ncol(output_check),
      size_bytes = file.info(output_path)$size
    )
  }
)

output_verification
```

## 3.7 まとめ

本章では、株価、配当、調整係数から月次リターンを作成し、無リスク金利を差し引いて超過リターンを計算した。さらに、月次リターンを年次リターンへ集約し、第2章で作成した財務データと結合した。

分析用データは次の2ファイルに保存される。

```text
simulation_data/derived/ch05_output1.csv
simulation_data/derived/ch05_output2.csv
```

第4章では、この月次データと年次データを利用して、市場ポートフォリオ、ポートフォリオ・ソート、CAPM、Fama--Frenchの3ファクター・モデルを構築する。
