# 第4章 ファクターモデル

本章では、第3章で作成した月次株式データと年次財務データを利用し、市場ポートフォリオ、企業規模ポートフォリオ、簿価時価比率ポートフォリオ、SMB、HMLを構築する。さらに、企業規模ポートフォリオを対象としてCAPMとFama--Frenchの3ファクター・モデルを推定する。

本章では次の処理を順番に行う。

1. 第3章の月次・年次データを読み込む
2. 前年度末の情報だけを使ってポートフォリオを形成する
3. 市場ポートフォリオと市場超過リターンを計算する
4. 企業規模と簿価時価比率によるポートフォリオ・ソートを行う
5. 2×3ポートフォリオからSMBとHMLを構築する
6. CAPMとFF3モデルを `purrr::map()` で一括推定する
7. 第5章以降で使用するファクター・データを保存する

反復処理には明示的な `for` 文を使わず、`purrr::map()` 系を利用する。パイプ演算子は native pipe の `|>` に統一する。

## パッケージの準備

```{r}
#| label: load-packages
#| message: false
#| warning: false

library(tidyverse)
library(broom)
```

パッケージをまだインストールしていない場合だけ、次のコードをRコンソールで実行する。

```{r}
#| label: install-packages
#| eval: false

install.packages(c("tidyverse", "broom"))
```

## プロジェクトとデータディレクトリ

RStudioでチャンクを個別実行する場合と、Quartoで章全体をレンダリングする場合の両方に対応するため、プロジェクトルートを実行時に確認する。

```{r}
#| label: resolve-project-directory

project_candidates <- unique(c(
  Sys.getenv("QUARTO_PROJECT_DIR"),
  getwd(),
  dirname(getwd())
))

project_candidates <- project_candidates[nzchar(project_candidates)]

project_matches <- project_candidates[
  file.exists(file.path(project_candidates, "_quarto.yml"))
]

if (length(project_matches) == 0) {
  stop("LagrangeFinanceのプロジェクトルートを確認できません。")
}

project_dir <- normalizePath(
  project_matches[1],
  winslash = "/",
  mustWork = TRUE
)

data_dir <- file.path(project_dir, "simulation_data")
derived_data_dir <- file.path(data_dir, "derived")

if (!dir.exists(data_dir)) {
  stop("simulation_dataディレクトリが見つかりません: ", data_dir)
}

if (!dir.exists(derived_data_dir)) {
  stop(
    "derivedディレクトリが見つかりません。第2章と第3章を先に実行してください: ",
    derived_data_dir
  )
}

project_dir
data_dir
derived_data_dir
```

## 第3章の出力を読み込む

第3章では次の2ファイルを作成した。

```text
simulation_data/derived/ch05_output1.csv
simulation_data/derived/ch05_output2.csv
```

`ch05_output1.csv` は月次データ、`ch05_output2.csv` は年次データである。ファイル名は旧教材の章番号に由来する。

```{r}
#| label: define-input-paths

monthly_input_path <- file.path(
  derived_data_dir,
  "ch05_output1.csv"
)

annual_input_path <- file.path(
  derived_data_dir,
  "ch05_output2.csv"
)

input_paths <- c(
  monthly = monthly_input_path,
  annual = annual_input_path
)

missing_input_paths <- input_paths[
  !file.exists(input_paths)
]

if (length(missing_input_paths) > 0) {
  stop(
    "第3章の出力が見つかりません。第3章を先に実行してください: ",
    paste(missing_input_paths, collapse = ", ")
  )
}

input_paths
```

```{r}
#| label: read-input-data

monthly_data <- readr::read_csv(
  monthly_input_path,
  show_col_types = FALSE
) |>
  mutate(
    firm_ID = as.integer(firm_ID),
    year = as.integer(year),
    month = as.integer(month),
    month_ID = as.integer(month_ID),
    month_date = as.Date(month_date)
  ) |>
  arrange(firm_ID, month_ID)

annual_data <- readr::read_csv(
  annual_input_path,
  show_col_types = FALSE
) |>
  mutate(
    firm_ID = as.integer(firm_ID),
    year = as.integer(year)
  ) |>
  arrange(firm_ID, year)

glimpse(monthly_data)
glimpse(annual_data)
```

```{r}
#| label: input-data-overview

input_data_overview <- tribble(
  ~data, ~observations, ~variables, ~firms, ~first_year, ~last_year,
  "monthly",
  nrow(monthly_data),
  ncol(monthly_data),
  n_distinct(monthly_data$firm_ID),
  min(monthly_data$year, na.rm = TRUE),
  max(monthly_data$year, na.rm = TRUE),
  "annual",
  nrow(annual_data),
  ncol(annual_data),
  n_distinct(annual_data$firm_ID),
  min(annual_data$year, na.rm = TRUE),
  max(annual_data$year, na.rm = TRUE)
)

input_data_overview
```

## 必須列とパネルキー

```{r}
#| label: validate-input-columns

required_monthly_columns <- c(
  "year", "month", "month_ID", "month_date",
  "firm_ID", "R", "R_F", "Re", "ME"
)

required_annual_columns <- c(
  "year", "firm_ID", "ME", "BE", "lagged_BE"
)

missing_monthly_columns <- setdiff(
  required_monthly_columns,
  names(monthly_data)
)

missing_annual_columns <- setdiff(
  required_annual_columns,
  names(annual_data)
)

if (length(missing_monthly_columns) > 0) {
  stop(
    "月次データに必要な列が不足しています: ",
    paste(missing_monthly_columns, collapse = ", ")
  )
}

if (length(missing_annual_columns) > 0) {
  stop(
    "年次データに必要な列が不足しています: ",
    paste(missing_annual_columns, collapse = ", ")
  )
}
```

```{r}
#| label: validate-input-keys

monthly_key_duplicates <- monthly_data |>
  count(firm_ID, month_ID, name = "observations") |>
  filter(observations > 1)

annual_key_duplicates <- annual_data |>
  count(firm_ID, year, name = "observations") |>
  filter(observations > 1)

monthly_key_duplicates
annual_key_duplicates

if (nrow(monthly_key_duplicates) > 0) {
  stop("月次データのfirm_IDとmonth_IDの組合せに重複があります。")
}

if (nrow(annual_key_duplicates) > 0) {
  stop("年次データのfirm_IDとyearの組合せに重複があります。")
}
```

## 補助関数

```{r}
#| label: define-summary-helpers

median_safe <- function(x) {
  values <- x[is.finite(x)]

  if (length(values) == 0) {
    return(NA_real_)
  }

  median(values)
}

mean_safe <- function(x) {
  values <- x[is.finite(x)]

  if (length(values) == 0) {
    return(NA_real_)
  }

  mean(values)
}

weighted_mean_safe <- function(x, weight) {
  valid <- is.finite(x) &
    is.finite(weight) &
    weight > 0

  if (!any(valid)) {
    return(NA_real_)
  }

  sum(x[valid] * weight[valid]) /
    sum(weight[valid])
}

significance_stars <- function(p_value) {
  case_when(
    is.na(p_value) ~ "",
    p_value < 0.01 ~ "***",
    p_value < 0.05 ~ "**",
    p_value < 0.10 ~ "*",
    TRUE ~ ""
  )
}
```

## 前年度情報の準備

ポートフォリオ形成には、リターンが実現する年度より前に利用可能な情報だけを使う。本章では、年度 $t$ の月次リターンに対して、年度 $t-1$ 末の時価総額と株主資本を用いる。

```{r}
#| label: prepare-lagged-variables

if (!"lagged_ME" %in% names(annual_data)) {
  annual_data <- annual_data |>
    group_by(firm_ID) |>
    arrange(year, .by_group = TRUE) |>
    mutate(lagged_ME = lag(ME)) |>
    ungroup()
}

if (!"lagged_BEME" %in% names(annual_data)) {
  annual_data <- annual_data |>
    mutate(
      lagged_BEME = lagged_BE / lagged_ME
    )
}

annual_data <- annual_data |>
  mutate(
    lagged_ME = if_else(
      is.finite(lagged_ME) & lagged_ME > 0,
      lagged_ME,
      NA_real_
    ),
    lagged_BEME = if_else(
      is.finite(lagged_BEME) & lagged_BEME > 0,
      lagged_BEME,
      NA_real_
    )
  ) |>
  arrange(firm_ID, year)
```

```{r}
#| label: lagged-variable-availability

lagged_variable_availability <- annual_data |>
  group_by(year) |>
  summarise(
    firms = n_distinct(firm_ID),
    valid_lagged_ME = sum(is.finite(lagged_ME)),
    valid_lagged_BEME = sum(is.finite(lagged_BEME)),
    valid_for_2x3 = sum(
      is.finite(lagged_ME) &
        is.finite(lagged_BEME)
    ),
    .groups = "drop"
  ) |>
  arrange(year)

lagged_variable_availability
```

## 市場ポートフォリオ

年度 $t$ の企業 $i$ の市場ポートフォリオ・ウェイト $w^M_{i,t}$ は、前年度末時価総額から計算する。

$$
w^M_{i,t}
=
\frac{ME_{i,t-1}}
{\sum_j ME_{j,t-1}}
$$

```{r}
#| label: prepare-market-membership

market_membership <- annual_data |>
  filter(
    is.finite(lagged_ME),
    lagged_ME > 0
  ) |>
  group_by(year) |>
  mutate(
    market_weight = lagged_ME /
      sum(lagged_ME)
  ) |>
  ungroup() |>
  select(
    year,
    firm_ID,
    lagged_ME,
    market_weight
  )

market_membership
```

```{r}
#| label: validate-market-weights

market_weight_check <- market_membership |>
  group_by(year) |>
  summarise(
    firms = n_distinct(firm_ID),
    weight_sum = sum(market_weight),
    minimum_weight = min(market_weight),
    maximum_weight = max(market_weight),
    .groups = "drop"
  )

market_weight_check

if (any(abs(market_weight_check$weight_sum - 1) > 1e-10)) {
  stop("市場ポートフォリオの年度別ウェイト合計が1ではありません。")
}
```

市場ポートフォリオの月次リターンは、前年度末時価総額による加重平均である。

$$
R_{M,t}
=
\sum_i w^M_{i,t}R_{i,t}
$$

```{r}
#| label: calculate-market-return

market_return_data <- monthly_data |>
  inner_join(
    market_membership,
    by = c("year", "firm_ID")
  ) |>
  group_by(
    month_ID,
    year,
    month,
    month_date
  ) |>
  summarise(
    R_F = median_safe(R_F),
    R_M = weighted_mean_safe(R, lagged_ME),
    eligible_firms = n_distinct(firm_ID),
    valid_return_firms = sum(
      is.finite(R) &
        is.finite(lagged_ME) &
        lagged_ME > 0
    ),
    .groups = "drop"
  ) |>
  mutate(
    R_Me = R_M - R_F,
    return_coverage = valid_return_firms /
      eligible_firms
  ) |>
  arrange(month_ID)

market_return_data
```

```{r}
#| label: validate-market-return

invalid_market_months <- market_return_data |>
  filter(
    !is.finite(R_F) |
      !is.finite(R_M) |
      !is.finite(R_Me)
  )

invalid_market_months

if (nrow(invalid_market_months) > 0) {
  stop("市場リターンを作成できない月があります。")
}
```

```{r}
#| label: summarize-market-return

market_return_summary <- market_return_data |>
  summarise(
    observations = n(),
    mean_market_return = mean(R_M),
    mean_market_excess_return = mean(R_Me),
    market_volatility = sd(R_M),
    minimum_market_return = min(R_M),
    maximum_market_return = max(R_M),
    minimum_coverage = min(return_coverage)
  )

market_return_summary
```

```{r}
#| label: plot-market-excess-return
#| fig-width: 8
#| fig-height: 5

market_return_data |>
  ggplot(aes(x = R_Me)) +
  geom_histogram(bins = 40) +
  geom_vline(xintercept = 0, linetype = "dotted") +
  labs(
    x = "Monthly Market Excess Return",
    y = "Count",
    title = "Distribution of Market Excess Returns"
  ) +
  theme_classic()
```

```{r}
#| label: plot-cumulative-market-return
#| fig-width: 9
#| fig-height: 5

market_return_data |>
  arrange(month_ID) |>
  mutate(
    cumulative_gross_market_return =
      cumprod(1 + R_M)
  ) |>
  ggplot(
    aes(
      x = month_date,
      y = cumulative_gross_market_return
    )
  ) +
  geom_line(linewidth = 0.8) +
  geom_hline(yintercept = 1, linetype = "dotted") +
  labs(
    x = NULL,
    y = "Cumulative Gross Return",
    title = "Value-Weighted Market Portfolio"
  ) +
  theme_classic()
```

## ポートフォリオ形成データ

企業規模と簿価時価比率の両方が利用可能な企業を共通の形成ユニバースとする。

```{r}
#| label: prepare-formation-universe

formation_universe <- annual_data |>
  filter(
    is.finite(lagged_ME),
    lagged_ME > 0,
    is.finite(lagged_BEME),
    lagged_BEME > 0
  ) |>
  select(
    year,
    firm_ID,
    lagged_ME,
    lagged_BEME
  )

formation_universe
```

```{r}
#| label: calculate-formation-breakpoints

formation_breakpoints <- formation_universe |>
  group_by(year) |>
  summarise(
    firms = n_distinct(firm_ID),
    size_median = median(lagged_ME),
    BEME_30 = quantile(
      lagged_BEME,
      probs = 0.30,
      names = FALSE
    ),
    BEME_70 = quantile(
      lagged_BEME,
      probs = 0.70,
      names = FALSE
    ),
    .groups = "drop"
  ) |>
  arrange(year)

formation_breakpoints
```

```{r}
#| label: assign-portfolios

formation_data <- formation_universe |>
  left_join(
    formation_breakpoints,
    by = "year"
  ) |>
  group_by(year) |>
  mutate(
    ME_rank10 = ntile(lagged_ME, 10),
    BEME_rank10 = ntile(lagged_BEME, 10)
  ) |>
  ungroup() |>
  mutate(
    size_group = if_else(
      lagged_ME <= size_median,
      "S",
      "B"
    ),
    BEME_group = case_when(
      lagged_BEME <= BEME_30 ~ "L",
      lagged_BEME <= BEME_70 ~ "N",
      TRUE ~ "H"
    ),
    FF_portfolio_type = paste0(
      size_group,
      BEME_group
    ),
    FF_portfolio_type = factor(
      FF_portfolio_type,
      levels = c(
        "SL", "SN", "SH",
        "BL", "BN", "BH"
      )
    )
  ) |>
  select(
    year,
    firm_ID,
    lagged_ME,
    lagged_BEME,
    ME_rank10,
    BEME_rank10,
    size_group,
    BEME_group,
    FF_portfolio_type
  )

formation_data
```

```{r}
#| label: validate-portfolio-membership

portfolio_membership_counts <- formation_data |>
  count(
    year,
    FF_portfolio_type,
    name = "firms"
  ) |>
  complete(
    year,
    FF_portfolio_type,
    fill = list(firms = 0)
  ) |>
  arrange(
    year,
    FF_portfolio_type
  )

empty_portfolios <- portfolio_membership_counts |>
  filter(firms == 0)

portfolio_membership_counts
empty_portfolios

if (nrow(empty_portfolios) > 0) {
  stop("企業が割り当てられていない2×3ポートフォリオがあります。")
}
```


## 企業規模10分位ポートフォリオ

企業規模10分位ごとに、等加重リターンと前年度末時価総額加重リターンを計算する。

```{r}
#| label: calculate-size-decile-returns

size_decile_returns <- monthly_data |>
  inner_join(
    formation_data |>
      select(
        year,
        firm_ID,
        lagged_ME,
        ME_rank10
      ),
    by = c("year", "firm_ID")
  ) |>
  group_by(
    month_ID,
    year,
    month,
    month_date,
    ME_rank10
  ) |>
  summarise(
    R_F = median_safe(R_F),
    R_equal = mean_safe(R),
    R_value = weighted_mean_safe(
      R,
      lagged_ME
    ),
    firms = n_distinct(firm_ID),
    valid_return_firms = sum(is.finite(R)),
    .groups = "drop"
  ) |>
  mutate(
    Re_equal = R_equal - R_F,
    Re_value = R_value - R_F
  ) |>
  arrange(
    month_ID,
    ME_rank10
  )

size_decile_returns
```

```{r}
#| label: validate-size-decile-coverage

size_decile_coverage <- size_decile_returns |>
  group_by(month_ID) |>
  summarise(
    portfolios = n_distinct(ME_rank10),
    .groups = "drop"
  ) |>
  filter(portfolios != 10)

size_decile_coverage

if (nrow(size_decile_coverage) > 0) {
  stop("10個の企業規模ポートフォリオがそろわない月があります。")
}
```

```{r}
#| label: summarize-size-decile-returns

size_decile_summary <- size_decile_returns |>
  group_by(ME_rank10) |>
  summarise(
    months = n(),
    mean_equal_excess_return = mean(
      Re_equal,
      na.rm = TRUE
    ),
    mean_value_excess_return = mean(
      Re_value,
      na.rm = TRUE
    ),
    value_return_volatility = sd(
      Re_value,
      na.rm = TRUE
    ),
    .groups = "drop"
  ) |>
  arrange(ME_rank10)

size_decile_summary
```

```{r}
#| label: plot-size-decile-returns
#| fig-width: 8
#| fig-height: 5

size_decile_summary |>
  select(
    ME_rank10,
    equal_weighted = mean_equal_excess_return,
    value_weighted = mean_value_excess_return
  ) |>
  pivot_longer(
    cols = c(
      equal_weighted,
      value_weighted
    ),
    names_to = "weighting",
    values_to = "mean_excess_return"
  ) |>
  mutate(
    ME_rank10 = factor(
      ME_rank10,
      levels = 1:10
    )
  ) |>
  ggplot(
    aes(
      x = ME_rank10,
      y = mean_excess_return,
      fill = weighting
    )
  ) +
  geom_col(position = "dodge") +
  geom_hline(yintercept = 0, linetype = "dotted") +
  scale_y_continuous(
    labels = scales::label_percent()
  ) +
  labs(
    x = "Size Decile",
    y = "Mean Monthly Excess Return",
    fill = "Weighting",
    title = "Size-Sorted Portfolio Returns"
  ) +
  theme_classic()
```

## 簿価時価比率10分位ポートフォリオ

```{r}
#| label: calculate-beme-decile-returns

BEME_decile_returns <- monthly_data |>
  inner_join(
    formation_data |>
      select(
        year,
        firm_ID,
        lagged_ME,
        BEME_rank10
      ),
    by = c("year", "firm_ID")
  ) |>
  group_by(
    month_ID,
    year,
    month,
    month_date,
    BEME_rank10
  ) |>
  summarise(
    R_F = median_safe(R_F),
    R_equal = mean_safe(R),
    R_value = weighted_mean_safe(
      R,
      lagged_ME
    ),
    firms = n_distinct(firm_ID),
    valid_return_firms = sum(is.finite(R)),
    .groups = "drop"
  ) |>
  mutate(
    Re_equal = R_equal - R_F,
    Re_value = R_value - R_F
  ) |>
  arrange(
    month_ID,
    BEME_rank10
  )

BEME_decile_returns
```

```{r}
#| label: summarize-beme-decile-returns

BEME_decile_summary <- BEME_decile_returns |>
  group_by(BEME_rank10) |>
  summarise(
    months = n(),
    mean_equal_excess_return = mean(
      Re_equal,
      na.rm = TRUE
    ),
    mean_value_excess_return = mean(
      Re_value,
      na.rm = TRUE
    ),
    value_return_volatility = sd(
      Re_value,
      na.rm = TRUE
    ),
    .groups = "drop"
  ) |>
  arrange(BEME_rank10)

BEME_decile_summary
```

```{r}
#| label: plot-beme-decile-returns
#| fig-width: 8
#| fig-height: 5

BEME_decile_summary |>
  select(
    BEME_rank10,
    equal_weighted = mean_equal_excess_return,
    value_weighted = mean_value_excess_return
  ) |>
  pivot_longer(
    cols = c(
      equal_weighted,
      value_weighted
    ),
    names_to = "weighting",
    values_to = "mean_excess_return"
  ) |>
  mutate(
    BEME_rank10 = factor(
      BEME_rank10,
      levels = 1:10
    )
  ) |>
  ggplot(
    aes(
      x = BEME_rank10,
      y = mean_excess_return,
      fill = weighting
    )
  ) +
  geom_col(position = "dodge") +
  geom_hline(yintercept = 0, linetype = "dotted") +
  scale_y_continuous(
    labels = scales::label_percent()
  ) +
  labs(
    x = "Book-to-Market Decile",
    y = "Mean Monthly Excess Return",
    fill = "Weighting",
    title = "Book-to-Market-Sorted Portfolio Returns"
  ) +
  theme_classic()
```

## CAPMの推定

CAPMでは、ポートフォリオ $p$ の超過リターンを市場超過リターンで説明する。

$$
R^e_{p,t}
=
\alpha_p
+
\beta_p R^e_{M,t}
+
\varepsilon_{p,t}
$$

```{r}
#| label: prepare-capm-data

CAPM_data <- size_decile_returns |>
  select(
    month_ID,
    ME_rank10,
    Re = Re_value
  ) |>
  inner_join(
    market_return_data |>
      select(
        month_ID,
        R_Me
      ),
    by = "month_ID"
  ) |>
  filter(
    is.finite(Re),
    is.finite(R_Me)
  ) |>
  arrange(
    ME_rank10,
    month_ID
  )

CAPM_data
```

`nest()` で各規模ポートフォリオのデータをまとめ、`map()` で同じ回帰式を適用する。

```{r}
#| label: estimate-capm-with-purrr

CAPM_models <- CAPM_data |>
  group_by(ME_rank10) |>
  nest() |>
  mutate(
    model = map(
      data,
      \(data) lm(
        Re ~ R_Me,
        data = data
      )
    ),
    coefficients = map(
      model,
      broom::tidy
    ),
    fit = map(
      model,
      broom::glance
    )
  )

CAPM_models
```

```{r}
#| label: extract-capm-coefficients

CAPM_results <- CAPM_models |>
  select(
    ME_rank10,
    coefficients
  ) |>
  unnest(coefficients) |>
  mutate(
    significance = significance_stars(
      p.value
    )
  ) |>
  arrange(
    ME_rank10,
    term
  )

CAPM_results
```

```{r}
#| label: extract-capm-fit

CAPM_fit <- CAPM_models |>
  select(
    ME_rank10,
    fit
  ) |>
  unnest(fit) |>
  select(
    ME_rank10,
    r.squared,
    adj.r.squared,
    sigma,
    statistic,
    p.value,
    nobs
  ) |>
  arrange(ME_rank10)

CAPM_fit
```

```{r}
#| label: summarize-capm-alpha

CAPM_alpha <- CAPM_results |>
  filter(term == "(Intercept)") |>
  transmute(
    ME_rank10,
    CAPM_alpha = estimate,
    standard_error = std.error,
    statistic,
    p_value = p.value,
    significance
  )

CAPM_alpha
```

```{r}
#| label: plot-capm-alpha
#| fig-width: 8
#| fig-height: 5

CAPM_alpha |>
  mutate(
    ME_rank10 = factor(
      ME_rank10,
      levels = 1:10
    )
  ) |>
  ggplot(
    aes(
      x = ME_rank10,
      y = CAPM_alpha
    )
  ) +
  geom_col() +
  geom_hline(yintercept = 0, linetype = "dotted") +
  scale_y_continuous(
    labels = scales::label_percent()
  ) +
  labs(
    x = "Size Decile",
    y = "CAPM Alpha",
    title = "CAPM Alphas of Size Portfolios"
  ) +
  theme_classic()
```

### 証券市場線

```{r}
#| label: prepare-security-market-line

CAPM_beta <- CAPM_results |>
  filter(term == "R_Me") |>
  transmute(
    ME_rank10,
    CAPM_beta = estimate,
    beta_p_value = p.value
  )

security_market_line_data <- size_decile_summary |>
  select(
    ME_rank10,
    mean_excess_return =
      mean_value_excess_return
  ) |>
  left_join(
    CAPM_beta,
    by = "ME_rank10"
  )

mean_market_excess_return <- mean(
  market_return_data$R_Me,
  na.rm = TRUE
)

security_market_line_data
```

```{r}
#| label: plot-security-market-line
#| fig-width: 8
#| fig-height: 5

security_market_line_data |>
  ggplot(
    aes(
      x = CAPM_beta,
      y = mean_excess_return
    )
  ) +
  geom_point() +
  geom_text(
    aes(label = ME_rank10),
    nudge_y = 0.0005
  ) +
  geom_abline(
    intercept = 0,
    slope = mean_market_excess_return,
    linetype = "dashed"
  ) +
  scale_y_continuous(
    labels = scales::label_percent()
  ) +
  labs(
    x = "Market Beta",
    y = "Mean Monthly Excess Return",
    title = "Security Market Line"
  ) +
  theme_classic()
```

## 2×3 Size--BE/MEポートフォリオ

Fama--French型のSMBとHMLを作成するため、企業規模をSmallとBigの2群、簿価時価比率をLow、Neutral、Highの3群に分ける。

| ポートフォリオ | 企業規模 | 簿価時価比率 |
|---|---|---|
| SL | Small | Low |
| SN | Small | Neutral |
| SH | Small | High |
| BL | Big | Low |
| BN | Big | Neutral |
| BH | Big | High |

```{r}
#| label: calculate-ff-portfolio-returns

FF_portfolio_returns <- monthly_data |>
  inner_join(
    formation_data |>
      select(
        year,
        firm_ID,
        lagged_ME,
        size_group,
        BEME_group,
        FF_portfolio_type
      ),
    by = c("year", "firm_ID")
  ) |>
  filter(
    !is.na(FF_portfolio_type)
  ) |>
  group_by(
    month_ID,
    year,
    month,
    month_date,
    FF_portfolio_type,
    size_group,
    BEME_group
  ) |>
  summarise(
    R_F = median_safe(R_F),
    R = weighted_mean_safe(
      R,
      lagged_ME
    ),
    firms = n_distinct(firm_ID),
    valid_return_firms = sum(is.finite(R)),
    .groups = "drop"
  ) |>
  mutate(
    Re = R - R_F
  ) |>
  arrange(
    month_ID,
    FF_portfolio_type
  )

FF_portfolio_returns
```

```{r}
#| label: validate-ff-portfolio-coverage

FF_portfolio_coverage <- FF_portfolio_returns |>
  group_by(month_ID) |>
  summarise(
    portfolios = n_distinct(
      FF_portfolio_type
    ),
    .groups = "drop"
  ) |>
  filter(portfolios != 6)

FF_portfolio_coverage

if (nrow(FF_portfolio_coverage) > 0) {
  stop("6個のSize--BE/MEポートフォリオがそろわない月があります。")
}
```

```{r}
#| label: summarize-ff-portfolio-returns

FF_portfolio_summary <- FF_portfolio_returns |>
  group_by(
    FF_portfolio_type,
    size_group,
    BEME_group
  ) |>
  summarise(
    months = n(),
    mean_return = mean(R),
    mean_excess_return = mean(Re),
    volatility = sd(R),
    .groups = "drop"
  ) |>
  arrange(FF_portfolio_type)

FF_portfolio_summary
```

```{r}
#| label: plot-ff-portfolio-returns
#| fig-width: 8
#| fig-height: 5

FF_portfolio_summary |>
  ggplot(
    aes(
      x = BEME_group,
      y = mean_excess_return,
      fill = size_group
    )
  ) +
  geom_col(position = "dodge") +
  geom_text(
    aes(
      label = FF_portfolio_type,
      group = size_group
    ),
    position = position_dodge(width = 0.9),
    vjust = -0.5
  ) +
  geom_hline(yintercept = 0, linetype = "dotted") +
  scale_y_continuous(
    labels = scales::label_percent(),
    expand = expansion(
      mult = c(0.05, 0.15)
    )
  ) +
  labs(
    x = "Book-to-Market Group",
    y = "Mean Monthly Excess Return",
    fill = "Size Group",
    title = "Six Size--Book-to-Market Portfolios"
  ) +
  theme_classic()
```

```{r}
#| label: plot-ff-cumulative-return
#| fig-width: 9
#| fig-height: 5

FF_portfolio_returns |>
  group_by(FF_portfolio_type) |>
  arrange(month_ID, .by_group = TRUE) |>
  mutate(
    cumulative_gross_return =
      cumprod(1 + R)
  ) |>
  ungroup() |>
  ggplot(
    aes(
      x = month_date,
      y = cumulative_gross_return,
      linetype = FF_portfolio_type
    )
  ) +
  geom_line(linewidth = 0.7) +
  geom_hline(yintercept = 1, linetype = "dotted") +
  labs(
    x = NULL,
    y = "Cumulative Gross Return",
    linetype = "Portfolio",
    title = "Cumulative Returns of Six Portfolios"
  ) +
  theme_classic()
```

## SMBとHML

SMBはSmallポートフォリオの平均リターンからBigポートフォリオの平均リターンを引いて計算する。

$$
SMB_t
=
\frac{SL_t+SN_t+SH_t}{3}
-
\frac{BL_t+BN_t+BH_t}{3}
$$

HMLはHighポートフォリオの平均リターンからLowポートフォリオの平均リターンを引いて計算する。

$$
HML_t
=
\frac{SH_t+BH_t}{2}
-
\frac{SL_t+BL_t}{2}
$$

```{r}
#| label: pivot-ff-portfolios-wide

FF_portfolio_wide <- FF_portfolio_returns |>
  select(
    month_ID,
    year,
    month,
    month_date,
    FF_portfolio_type,
    R
  ) |>
  pivot_wider(
    names_from = FF_portfolio_type,
    values_from = R
  ) |>
  arrange(month_ID)

FF_portfolio_wide
```

```{r}
#| label: calculate-smb-hml

SMB_HML_data <- FF_portfolio_wide |>
  mutate(
    SMB = (
      SL + SN + SH
    ) / 3 - (
      BL + BN + BH
    ) / 3,
    HML = (
      SH + BH
    ) / 2 - (
      SL + BL
    ) / 2
  ) |>
  select(
    month_ID,
    year,
    month,
    month_date,
    SL,
    SN,
    SH,
    BL,
    BN,
    BH,
    SMB,
    HML
  )

SMB_HML_data
```

```{r}
#| label: build-factor-data

factor_data <- market_return_data |>
  select(
    month_ID,
    year,
    month,
    month_date,
    R_F,
    R_M,
    R_Me,
    market_return_coverage =
      return_coverage
  ) |>
  inner_join(
    SMB_HML_data,
    by = c(
      "month_ID",
      "year",
      "month",
      "month_date"
    )
  ) |>
  arrange(month_ID)

factor_data
```

```{r}
#| label: validate-factor-data

invalid_factor_rows <- factor_data |>
  filter(
    !if_all(
      c(
        R_F,
        R_M,
        R_Me,
        SMB,
        HML
      ),
      is.finite
    )
  )

invalid_factor_rows

if (nrow(invalid_factor_rows) > 0) {
  stop("ファクター・データに欠損値または非有限値があります。")
}
```


## ファクターの要約統計量

複数のファクターを `map_dfr()` で同じ形式に集計する。

```{r}
#| label: summarize-factors-with-purrr

factor_names <- c(
  "R_Me",
  "SMB",
  "HML"
)

factor_summary <- factor_names |>
  map_dfr(
    \(factor_name) {
      values <- factor_data[[factor_name]]
      finite_values <- values[is.finite(values)]

      tibble(
        factor = factor_name,
        observations = length(finite_values),
        mean = mean(finite_values),
        standard_deviation = sd(finite_values),
        minimum = min(finite_values),
        median = median(finite_values),
        maximum = max(finite_values),
        t_value = mean(finite_values) / (
          sd(finite_values) /
            sqrt(length(finite_values))
        )
      )
    }
  )

factor_summary
```

```{r}
#| label: calculate-factor-correlations

factor_correlation <- factor_data |>
  select(
    R_Me,
    SMB,
    HML
  ) |>
  cor(
    use = "complete.obs"
  )

factor_correlation
```

```{r}
#| label: plot-factor-time-series
#| fig-width: 9
#| fig-height: 6

factor_data |>
  select(
    month_date,
    R_Me,
    SMB,
    HML
  ) |>
  pivot_longer(
    cols = c(
      R_Me,
      SMB,
      HML
    ),
    names_to = "factor",
    values_to = "return"
  ) |>
  ggplot(
    aes(
      x = month_date,
      y = return
    )
  ) +
  geom_line(linewidth = 0.6) +
  geom_hline(yintercept = 0, linetype = "dotted") +
  facet_wrap(
    vars(factor),
    ncol = 1,
    scales = "free_y"
  ) +
  scale_y_continuous(
    labels = scales::label_percent()
  ) +
  labs(
    x = NULL,
    y = "Monthly Return",
    title = "Market, SMB and HML Factors"
  ) +
  theme_classic()
```

## FF3モデルの推定

Fama--Frenchの3ファクター・モデルは、ポートフォリオの超過リターンを市場、SMB、HMLで説明する。

$$
R^e_{p,t}
=
\alpha_p
+
\beta_{M,p}R^e_{M,t}
+
\beta_{SMB,p}SMB_t
+
\beta_{HML,p}HML_t
+
\varepsilon_{p,t}
$$

```{r}
#| label: prepare-ff3-data

FF3_data <- size_decile_returns |>
  select(
    month_ID,
    ME_rank10,
    Re = Re_value
  ) |>
  inner_join(
    factor_data |>
      select(
        month_ID,
        R_Me,
        SMB,
        HML
      ),
    by = "month_ID"
  ) |>
  filter(
    if_all(
      c(
        Re,
        R_Me,
        SMB,
        HML
      ),
      is.finite
    )
  ) |>
  arrange(
    ME_rank10,
    month_ID
  )

FF3_data
```

```{r}
#| label: estimate-ff3-with-purrr

FF3_models <- FF3_data |>
  group_by(ME_rank10) |>
  nest() |>
  mutate(
    model = map(
      data,
      \(data) lm(
        Re ~ R_Me + SMB + HML,
        data = data
      )
    ),
    coefficients = map(
      model,
      broom::tidy
    ),
    fit = map(
      model,
      broom::glance
    )
  )

FF3_models
```

```{r}
#| label: extract-ff3-coefficients

FF3_results <- FF3_models |>
  select(
    ME_rank10,
    coefficients
  ) |>
  unnest(coefficients) |>
  mutate(
    significance = significance_stars(
      p.value
    )
  ) |>
  arrange(
    ME_rank10,
    term
  )

FF3_results
```

```{r}
#| label: extract-ff3-fit

FF3_fit <- FF3_models |>
  select(
    ME_rank10,
    fit
  ) |>
  unnest(fit) |>
  select(
    ME_rank10,
    r.squared,
    adj.r.squared,
    sigma,
    statistic,
    p.value,
    nobs
  ) |>
  arrange(ME_rank10)

FF3_fit
```

```{r}
#| label: summarize-ff3-alpha

FF3_alpha <- FF3_results |>
  filter(term == "(Intercept)") |>
  transmute(
    ME_rank10,
    FF3_alpha = estimate,
    standard_error = std.error,
    statistic,
    p_value = p.value,
    significance
  )

FF3_alpha
```

```{r}
#| label: plot-ff3-alpha
#| fig-width: 8
#| fig-height: 5

FF3_alpha |>
  mutate(
    ME_rank10 = factor(
      ME_rank10,
      levels = 1:10
    )
  ) |>
  ggplot(
    aes(
      x = ME_rank10,
      y = FF3_alpha
    )
  ) +
  geom_col() +
  geom_hline(yintercept = 0, linetype = "dotted") +
  scale_y_continuous(
    labels = scales::label_percent()
  ) +
  labs(
    x = "Size Decile",
    y = "FF3 Alpha",
    title = "FF3 Alphas of Size Portfolios"
  ) +
  theme_classic()
```

## CAPMとFF3の比較

```{r}
#| label: compare-model-alpha

model_alpha_comparison <- CAPM_alpha |>
  select(
    ME_rank10,
    CAPM_alpha
  ) |>
  left_join(
    FF3_alpha |>
      select(
        ME_rank10,
        FF3_alpha
      ),
    by = "ME_rank10"
  ) |>
  pivot_longer(
    cols = c(
      CAPM_alpha,
      FF3_alpha
    ),
    names_to = "model",
    values_to = "alpha"
  )

model_alpha_comparison
```

```{r}
#| label: plot-model-alpha-comparison
#| fig-width: 8
#| fig-height: 5

model_alpha_comparison |>
  mutate(
    ME_rank10 = factor(
      ME_rank10,
      levels = 1:10
    )
  ) |>
  ggplot(
    aes(
      x = ME_rank10,
      y = alpha,
      fill = model
    )
  ) +
  geom_col(position = "dodge") +
  geom_hline(yintercept = 0, linetype = "dotted") +
  scale_y_continuous(
    labels = scales::label_percent()
  ) +
  labs(
    x = "Size Decile",
    y = "Monthly Alpha",
    fill = "Model",
    title = "CAPM and FF3 Alphas"
  ) +
  theme_classic()
```

```{r}
#| label: compare-model-fit

model_fit_comparison <- CAPM_fit |>
  select(
    ME_rank10,
    CAPM_adjusted_R2 =
      adj.r.squared
  ) |>
  left_join(
    FF3_fit |>
      select(
        ME_rank10,
        FF3_adjusted_R2 =
          adj.r.squared
      ),
    by = "ME_rank10"
  )

model_fit_comparison
```

```{r}
#| label: plot-model-fit-comparison
#| fig-width: 8
#| fig-height: 5

model_fit_comparison |>
  pivot_longer(
    cols = c(
      CAPM_adjusted_R2,
      FF3_adjusted_R2
    ),
    names_to = "model",
    values_to = "adjusted_R2"
  ) |>
  mutate(
    ME_rank10 = factor(
      ME_rank10,
      levels = 1:10
    )
  ) |>
  ggplot(
    aes(
      x = ME_rank10,
      y = adjusted_R2,
      fill = model
    )
  ) +
  geom_col(position = "dodge") +
  labs(
    x = "Size Decile",
    y = "Adjusted R-squared",
    fill = "Model",
    title = "Model Fit: CAPM and FF3"
  ) +
  theme_classic()
```

## ファクター・データの保存

第5章以降で使用するファクター・データを、`simulation_data/derived/ch06_output.csv` に保存する。

```{r}
#| label: prepare-factor-output

factor_output <- factor_data |>
  select(
    month_ID,
    year,
    month,
    month_date,
    R_F,
    R_M,
    R_Me,
    SMB,
    HML,
    SL,
    SN,
    SH,
    BL,
    BN,
    BH,
    market_return_coverage
  )

factor_output
```

```{r}
#| label: save-factor-output

factor_output_path <- file.path(
  derived_data_dir,
  "ch06_output.csv"
)

readr::write_csv(
  factor_output,
  factor_output_path
)

factor_output_path
file.info(
  factor_output_path
)[, c("size", "mtime")]
```

保存したファイルを読み直し、行数と列名を検証する。

```{r}
#| label: verify-factor-output

factor_output_check <- readr::read_csv(
  factor_output_path,
  show_col_types = FALSE
)

stopifnot(
  nrow(factor_output_check) ==
    nrow(factor_output)
)

stopifnot(
  identical(
    names(factor_output_check),
    names(factor_output)
  )
)

tibble(
  output_file = factor_output_path,
  rows = nrow(factor_output_check),
  columns = ncol(factor_output_check),
  first_month = min(
    factor_output_check$month_ID
  ),
  last_month = max(
    factor_output_check$month_ID
  )
)
```

## まとめ

本章では、前年度末時価総額を用いて市場ポートフォリオと企業規模ポートフォリオを構築した。さらに、企業規模と簿価時価比率による独立2×3ソートから6ポートフォリオを作成し、SMBとHMLを計算した。

回帰分析では、企業規模10分位ポートフォリオに対してCAPMとFF3モデルを推定し、アルファと決定係数を比較した。回帰の反復処理には `nest()` と `purrr::map()` を用いており、明示的なループは使用していない。

作成したファクター・データは次の場所に保存される。

```text
simulation_data/derived/ch06_output.csv
```

第5章では、このファクター・データを利用して、個別企業の資本コスト、共分散構造、平均分散ポートフォリオを分析する。
