---
title: "第I-4章 ファクターモデル析"
execute:
  eval: true
  echo: true
  warning: false
  message: false
  error: false
---

```{r}
#| label: load-utility
#| include: false

source(file.path("R", "utility_LFL.R"))
```

本章では、第3章で作成した月次株式データと年次財務データを利用し、市場ポートフォリオ、企業規模ポートフォリオ、簿価時価比率ポートフォリオ、SMB、HMLを構築する。さらに、企業規模10分位ポートフォリオを対象として、CAPMとFama--Frenchの3ファクター・モデルを推定する。

本章の処理は、次の順序で進める。

1. 第3章の月次・年次データを読み込む
2. 前年度末の情報からポートフォリオを形成する
3. 市場ポートフォリオと市場超過リターンを計算する
4. 企業規模と簿価時価比率による単変量ソートを行う
5. 2×3ポートフォリオからSMBとHMLを構築する
6. CAPMとFF3モデルを推定して比較する
7. 第5章以降で使用するファクター・データを保存する


## 4.1 分析環境
本章では、第1章から第3章と同じ共通ユーティリティを利用する。ファイル探索、Parquet読込み、表の表示、グラフのテーマ設定を各章で重複して定義しない。

## 4.2 入力データ

### 4.2.1 第3章の出力の読込み

第3章で作成した次の2ファイルを読み込む。

```text
data/derived/returns/monthly_stock_returns.parquet
data/derived/fundamentals/annual_firm_characteristics.parquet
```

`monthly_stock_returns.parquet`は月次データ、`annual_firm_characteristics.parquet`は年次データである。

```{r}
#| label: read-input-data

tbl_monthly <-
  read_derived_parquet_file_LFL(
    file.path(
      "returns",
      "monthly_stock_returns.parquet"
    )
  ) |>
  mutate(
    firm_ID = as.integer(firm_ID),
    year = as.integer(year),
    month = as.integer(month),
    month_ID = as.integer(month_ID),
    month_date = as.Date(month_date)
  ) |>
  arrange(firm_ID, month_ID)

tbl_annual <-
  read_derived_parquet_file_LFL(
    file.path(
      "fundamentals",
      "annual_firm_characteristics.parquet"
    )
  ) |>
  mutate(
    firm_ID = as.integer(firm_ID),
    year = as.integer(year)
  ) |>
  arrange(firm_ID, year)

show_data_structure_LFL(tbl_monthly)
show_data_structure_LFL(tbl_annual)
```

```{r}
#| label: input-data-overview

tbl_input_overview <- tribble(
  ~data, ~observations, ~variables, ~firms, ~first_year, ~last_year,
  "monthly", nrow(tbl_monthly), ncol(tbl_monthly),
  n_distinct(tbl_monthly$firm_ID),
  min(tbl_monthly$year, na.rm = TRUE),
  max(tbl_monthly$year, na.rm = TRUE),
  "annual", nrow(tbl_annual), ncol(tbl_annual),
  n_distinct(tbl_annual$firm_ID),
  min(tbl_annual$year, na.rm = TRUE),
  max(tbl_annual$year, na.rm = TRUE)
)

show_table_LFL(tbl_input_overview)
```

### 4.2.2 必須列とパネルキー

分析を開始する前に、必要な列とパネルキーの一意性を確認する。

```{r}
#| label: validate-input-data

vec_required_monthly_columns <- c(
  "year", "month", "month_ID", "month_date",
  "firm_ID", "R", "R_F", "Re", "ME"
)

vec_required_annual_columns <- c(
  "year", "firm_ID", "ME", "BE", "lagged_BE"
)

vec_missing_monthly_columns <- setdiff(
  vec_required_monthly_columns,
  names(tbl_monthly)
)

vec_missing_annual_columns <- setdiff(
  vec_required_annual_columns,
  names(tbl_annual)
)

if (length(vec_missing_monthly_columns) > 0) {
  stop(
    "月次データに必要な列が不足しています: ",
    paste(vec_missing_monthly_columns, collapse = ", ")
  )
}

if (length(vec_missing_annual_columns) > 0) {
  stop(
    "年次データに必要な列が不足しています: ",
    paste(vec_missing_annual_columns, collapse = ", ")
  )
}

tbl_monthly_key_duplicates <- tbl_monthly |>
  count(firm_ID, month_ID, name = "observations") |>
  filter(observations > 1)

tbl_annual_key_duplicates <- tbl_annual |>
  count(firm_ID, year, name = "observations") |>
  filter(observations > 1)

if (nrow(tbl_monthly_key_duplicates) > 0) {
  stop("月次データのfirm_IDとmonth_IDの組合せに重複があります。")
}

if (nrow(tbl_annual_key_duplicates) > 0) {
  stop("年次データのfirm_IDとyearの組合せに重複があります。")
}

show_table_LFL(tbl_monthly_key_duplicates)
show_table_LFL(tbl_annual_key_duplicates)
```

### 4.2.3 分析用補助関数

次の関数は、欠損値や非有限値を除外して要約統計量と加重平均を計算する。

```{r}
#| label: define-analysis-helpers

compute_median_safe <- function(x) {
  values <- x[is.finite(x)]
  if (length(values) == 0) return(NA_real_)
  median(values)
}

compute_mean_safe <- function(x) {
  values <- x[is.finite(x)]
  if (length(values) == 0) return(NA_real_)
  mean(values)
}

compute_weighted_mean_safe <- function(x, weight) {
  valid <- is.finite(x) & is.finite(weight) & weight > 0
  if (!any(valid)) return(NA_real_)
  sum(x[valid] * weight[valid]) / sum(weight[valid])
}

compute_significance_stars <- function(p_value) {
  case_when(
    is.na(p_value) ~ "",
    p_value < 0.01 ~ "***",
    p_value < 0.05 ~ "**",
    p_value < 0.10 ~ "*",
    TRUE ~ ""
  )
}
```

## 4.3 ポートフォリオ形成と市場リターン

### 4.3.1 前年度情報の準備

年度 $t$ の月次リターンに対して、年度 $t-1$ 末に観測された時価総額と株主資本を使用する。これにより、将来情報をポートフォリオ形成に利用することを防ぐ。

```{r}
#| label: prepare-lagged-variables

if (!"lagged_ME" %in% names(tbl_annual)) {
  tbl_annual <- tbl_annual |>
    group_by(firm_ID) |>
    arrange(year, .by_group = TRUE) |>
    mutate(lagged_ME = lag(ME)) |>
    ungroup()
}

if (!"lagged_BEME" %in% names(tbl_annual)) {
  tbl_annual <- tbl_annual |>
    mutate(lagged_BEME = lagged_BE / lagged_ME)
}

tbl_annual <- tbl_annual |>
  mutate(
    lagged_ME = if_else(
      is.finite(lagged_ME) & lagged_ME > 0,
      lagged_ME,
      NA_real_
    ),
    lagged_BEME = if_else(
      is.finite(lagged_BEME) & lagged_BEME > 0,
      lagged_BEME,
      NA_real_
    )
  ) |>
  arrange(firm_ID, year)

tbl_lagged_variable_availability <- tbl_annual |>
  group_by(year) |>
  summarise(
    firms = n_distinct(firm_ID),
    valid_lagged_ME = sum(is.finite(lagged_ME)),
    valid_lagged_BEME = sum(is.finite(lagged_BEME)),
    valid_for_2x3 = sum(
      is.finite(lagged_ME) & is.finite(lagged_BEME)
    ),
    .groups = "drop"
  )

show_table_LFL(tbl_lagged_variable_availability, n = Inf)
```

### 4.3.2 市場ポートフォリオ

年度 $t$ の企業 $i$ の市場ポートフォリオ・ウェイトは、前年度末時価総額から計算する。

$$
w_{i,t}^{M}
=
\frac{ME_{i,t-1}}
{\sum_j ME_{j,t-1}}
$$

```{r}
#| label: prepare-market-membership

tbl_market_membership <- tbl_annual |>
  filter(is.finite(lagged_ME), lagged_ME > 0) |>
  group_by(year) |>
  mutate(market_weight = lagged_ME / sum(lagged_ME)) |>
  ungroup() |>
  select(year, firm_ID, lagged_ME, market_weight)

tbl_market_weight_check <- tbl_market_membership |>
  group_by(year) |>
  summarise(
    firms = n_distinct(firm_ID),
    weight_sum = sum(market_weight),
    minimum_weight = min(market_weight),
    maximum_weight = max(market_weight),
    .groups = "drop"
  )

if (any(abs(tbl_market_weight_check$weight_sum - 1) > 1e-10)) {
  stop("市場ポートフォリオの年度別ウェイト合計が1ではありません。")
}

show_table_LFL(tbl_market_weight_check, n = Inf)
```

市場ポートフォリオの月次リターンは、前年度末時価総額による加重平均である。

$$
R_{M,t}=\sum_i w^M_{i,t}R_{i,t}
$$

```{r}
#| label: calculate-market-return

tbl_market_returns <- tbl_monthly |>
  inner_join(
    tbl_market_membership,
    by = c("year", "firm_ID")
  ) |>
  group_by(month_ID, year, month, month_date) |>
  summarise(
    R_F = compute_median_safe(R_F),
    R_M = compute_weighted_mean_safe(R, lagged_ME),
    eligible_firms = n_distinct(firm_ID),
    valid_return_firms = sum(
      is.finite(R) & is.finite(lagged_ME) & lagged_ME > 0
    ),
    .groups = "drop"
  ) |>
  mutate(
    R_Me = R_M - R_F,
    return_coverage = valid_return_firms / eligible_firms
  ) |>
  arrange(month_ID)

tbl_invalid_market_months <- tbl_market_returns |>
  filter(!is.finite(R_F) | !is.finite(R_M) | !is.finite(R_Me))

if (nrow(tbl_invalid_market_months) > 0) {
  stop("市場リターンを作成できない月があります。")
}

show_table_LFL(tbl_market_returns)
```

```{r}
#| label: summarize-market-return

tbl_market_return_summary <- tbl_market_returns |>
  summarise(
    observations = n(),
    mean_market_return = mean(R_M),
    vec_mean_market_excess_return = mean(R_Me),
    market_volatility = sd(R_M),
    minimum_market_return = min(R_M),
    maximum_market_return = max(R_M),
    minimum_coverage = min(return_coverage)
  )

show_table_LFL(tbl_market_return_summary)
```

```{r}
#| label: plot-market-excess-return
#| fig-width: 8
#| fig-height: 5

plot_market_excess_return <- tbl_market_returns |>
  ggplot(aes(x = R_Me)) +
  geom_histogram(bins = 40) +
  geom_vline(xintercept = 0, linetype = "dotted") +
  labs(
    x = "Monthly Market Excess Return",
    y = "Count",
    title = "Distribution of Market Excess Returns"
  )

show_plot_LFL(add_lagrange_theme_LFL(plot_market_excess_return))
```

```{r}
#| label: plot-cumulative-market-return
#| fig-width: 9
#| fig-height: 5

plot_cumulative_market_return <- tbl_market_returns |>
  arrange(month_ID) |>
  mutate(cumulative_gross_market_return = cumprod(1 + R_M)) |>
  ggplot(aes(x = month_date, y = cumulative_gross_market_return)) +
  geom_line(linewidth = 0.8) +
  geom_hline(yintercept = 1, linetype = "dotted") +
  labs(
    x = NULL,
    y = "Cumulative Gross Return",
    title = "Value-Weighted Market Portfolio"
  )

show_plot_LFL(add_lagrange_theme_LFL(plot_cumulative_market_return))
```

### 4.3.3 ポートフォリオ形成ユニバース

企業規模と簿価時価比率の両方を利用できる企業を共通の形成ユニバースとする。

```{r}
#| label: prepare-formation-universe

tbl_formation_universe <- tbl_annual |>
  filter(
    is.finite(lagged_ME),
    lagged_ME > 0,
    is.finite(lagged_BEME),
    lagged_BEME > 0
  ) |>
  select(year, firm_ID, lagged_ME, lagged_BEME)

tbl_formation_breakpoints <- tbl_formation_universe |>
  group_by(year) |>
  summarise(
    firms = n_distinct(firm_ID),
    size_median = median(lagged_ME),
    BEME_30 = quantile(lagged_BEME, probs = 0.30, names = FALSE),
    BEME_70 = quantile(lagged_BEME, probs = 0.70, names = FALSE),
    .groups = "drop"
  )

tbl_formation <- tbl_formation_universe |>
  left_join(tbl_formation_breakpoints, by = "year") |>
  group_by(year) |>
  mutate(
    ME_rank10 = ntile(lagged_ME, 10),
    BEME_rank10 = ntile(lagged_BEME, 10)
  ) |>
  ungroup() |>
  mutate(
    size_group = if_else(lagged_ME <= size_median, "S", "B"),
    BEME_group = case_when(
      lagged_BEME <= BEME_30 ~ "L",
      lagged_BEME <= BEME_70 ~ "N",
      TRUE ~ "H"
    ),
    FF_portfolio_type = factor(
      paste0(size_group, BEME_group),
      levels = c("SL", "SN", "SH", "BL", "BN", "BH")
    )
  ) |>
  select(
    year, firm_ID, lagged_ME, lagged_BEME,
    ME_rank10, BEME_rank10,
    size_group, BEME_group, FF_portfolio_type
  )

tbl_portfolio_membership_counts <- tbl_formation |>
  count(year, FF_portfolio_type, name = "firms") |>
  complete(
    year,
    FF_portfolio_type,
    fill = list(firms = 0)
  ) |>
  arrange(year, FF_portfolio_type)

tbl_empty_portfolios <- tbl_portfolio_membership_counts |>
  filter(firms == 0)

if (nrow(tbl_empty_portfolios) > 0) {
  stop("企業が割り当てられていない2×3ポートフォリオがあります。")
}

show_table_LFL(tbl_formation_breakpoints, n = Inf)
show_table_LFL(tbl_portfolio_membership_counts, n = Inf)
```

## 4.4 単変量ポートフォリオ・ソート

### 4.4.1 企業規模10分位ポートフォリオ

企業規模10分位ごとに、等加重リターンと前年度末時価総額加重リターンを計算する。

```{r}
#| label: calculate-size-decile-returns

tbl_size_decile_returns <- tbl_monthly |>
  inner_join(
    tbl_formation |>
      select(year, firm_ID, lagged_ME, ME_rank10),
    by = c("year", "firm_ID")
  ) |>
  group_by(
    month_ID, year, month, month_date, ME_rank10
  ) |>
  summarise(
    R_F = compute_median_safe(R_F),
    R_equal = compute_mean_safe(R),
    R_value = compute_weighted_mean_safe(R, lagged_ME),
    firms = n_distinct(firm_ID),
    valid_return_firms = sum(is.finite(R)),
    .groups = "drop"
  ) |>
  mutate(
    Re_equal = R_equal - R_F,
    Re_value = R_value - R_F
  ) |>
  arrange(month_ID, ME_rank10)

tbl_size_decile_coverage <- tbl_size_decile_returns |>
  group_by(month_ID) |>
  summarise(
    portfolios = n_distinct(ME_rank10),
    .groups = "drop"
  ) |>
  filter(portfolios != 10)

if (nrow(tbl_size_decile_coverage) > 0) {
  stop("10個の企業規模ポートフォリオがそろわない月があります。")
}

tbl_size_decile_summary <- tbl_size_decile_returns |>
  group_by(ME_rank10) |>
  summarise(
    months = n(),
    mean_equal_excess_return = mean(Re_equal, na.rm = TRUE),
    mean_value_excess_return = mean(Re_value, na.rm = TRUE),
    value_return_volatility = sd(Re_value, na.rm = TRUE),
    .groups = "drop"
  ) |>
  arrange(ME_rank10)

show_table_LFL(tbl_size_decile_summary, n = Inf)
```

```{r}
#| label: plot-size-decile-returns
#| fig-width: 8
#| fig-height: 5

plot_size_decile <- tbl_size_decile_summary |>
  select(
    ME_rank10,
    equal_weighted = mean_equal_excess_return,
    value_weighted = mean_value_excess_return
  ) |>
  pivot_longer(
    cols = c(equal_weighted, value_weighted),
    names_to = "weighting",
    values_to = "mean_excess_return"
  ) |>
  mutate(ME_rank10 = factor(ME_rank10, levels = 1:10)) |>
  ggplot(
    aes(
      x = ME_rank10,
      y = mean_excess_return,
      fill = weighting
    )
  ) +
  geom_col(position = "dodge") +
  geom_hline(yintercept = 0, linetype = "dotted") +
  scale_y_continuous(labels = scales::label_percent()) +
  labs(
    x = "Size Decile",
    y = "Mean Monthly Excess Return",
    fill = "Weighting",
    title = "Size-Sorted Portfolio Returns"
  )

show_plot_LFL(add_lagrange_theme_LFL(plot_size_decile))
```

### 4.4.2 簿価時価比率10分位ポートフォリオ

```{r}
#| label: calculate-beme-decile-returns

tbl_beme_decile_returns <- tbl_monthly |>
  inner_join(
    tbl_formation |>
      select(year, firm_ID, lagged_ME, BEME_rank10),
    by = c("year", "firm_ID")
  ) |>
  group_by(
    month_ID, year, month, month_date, BEME_rank10
  ) |>
  summarise(
    R_F = compute_median_safe(R_F),
    R_equal = compute_mean_safe(R),
    R_value = compute_weighted_mean_safe(R, lagged_ME),
    firms = n_distinct(firm_ID),
    valid_return_firms = sum(is.finite(R)),
    .groups = "drop"
  ) |>
  mutate(
    Re_equal = R_equal - R_F,
    Re_value = R_value - R_F
  ) |>
  arrange(month_ID, BEME_rank10)

tbl_beme_decile_summary <- tbl_beme_decile_returns |>
  group_by(BEME_rank10) |>
  summarise(
    months = n(),
    mean_equal_excess_return = mean(Re_equal, na.rm = TRUE),
    mean_value_excess_return = mean(Re_value, na.rm = TRUE),
    value_return_volatility = sd(Re_value, na.rm = TRUE),
    .groups = "drop"
  ) |>
  arrange(BEME_rank10)

show_table_LFL(tbl_beme_decile_summary, n = Inf)
```

```{r}
#| label: plot-beme-decile-returns
#| fig-width: 8
#| fig-height: 5

plot_beme_decile <- tbl_beme_decile_summary |>
  select(
    BEME_rank10,
    equal_weighted = mean_equal_excess_return,
    value_weighted = mean_value_excess_return
  ) |>
  pivot_longer(
    cols = c(equal_weighted, value_weighted),
    names_to = "weighting",
    values_to = "mean_excess_return"
  ) |>
  mutate(BEME_rank10 = factor(BEME_rank10, levels = 1:10)) |>
  ggplot(
    aes(
      x = BEME_rank10,
      y = mean_excess_return,
      fill = weighting
    )
  ) +
  geom_col(position = "dodge") +
  geom_hline(yintercept = 0, linetype = "dotted") +
  scale_y_continuous(labels = scales::label_percent()) +
  labs(
    x = "Book-to-Market Decile",
    y = "Mean Monthly Excess Return",
    fill = "Weighting",
    title = "Book-to-Market-Sorted Portfolio Returns"
  )

show_plot_LFL(add_lagrange_theme_LFL(plot_beme_decile))
```

## 4.5 CAPM

### 4.5.1 モデルの推定

CAPMでは、ポートフォリオ $p$ の超過リターンを市場超過リターンで説明する。

$$
R^e_{p,t}
=
\alpha_p+\beta_pR^e_{M,t}+\varepsilon_{p,t}
$$

```{r}
#| label: estimate-capm

tbl_capm_data <- tbl_size_decile_returns |>
  select(month_ID, ME_rank10, Re = Re_value) |>
  inner_join(
    tbl_market_returns |>
      select(month_ID, R_Me),
    by = "month_ID"
  ) |>
  filter(is.finite(Re), is.finite(R_Me)) |>
  arrange(ME_rank10, month_ID)

tbl_capm_models <- tbl_capm_data |>
  group_by(ME_rank10) |>
  nest() |>
  mutate(
    model = map(data, \(data) lm(Re ~ R_Me, data = data)),
    coefficients = map(model, broom::tidy),
    fit = map(model, broom::glance)
  )

tbl_capm_results <- tbl_capm_models |>
  select(ME_rank10, coefficients) |>
  unnest(coefficients) |>
  mutate(significance = compute_significance_stars(p.value)) |>
  arrange(ME_rank10, term)

tbl_capm_fit <- tbl_capm_models |>
  select(ME_rank10, fit) |>
  unnest(fit) |>
  select(
    ME_rank10, r.squared, adj.r.squared,
    sigma, statistic, p.value, nobs
  ) |>
  arrange(ME_rank10)

tbl_capm_alpha <- tbl_capm_results |>
  filter(term == "(Intercept)") |>
  transmute(
    ME_rank10,
    tbl_capm_alpha = estimate,
    standard_error = std.error,
    statistic,
    p_value = p.value,
    significance
  )

show_table_LFL(tbl_capm_results, n = Inf)
show_table_LFL(tbl_capm_fit, n = Inf)
```

```{r}
#| label: plot-capm-alpha
#| fig-width: 8
#| fig-height: 5

plot_capm_alpha <- tbl_capm_alpha |>
  mutate(ME_rank10 = factor(ME_rank10, levels = 1:10)) |>
  ggplot(aes(x = ME_rank10, y = tbl_capm_alpha)) +
  geom_col() +
  geom_hline(yintercept = 0, linetype = "dotted") +
  scale_y_continuous(labels = scales::label_percent()) +
  labs(
    x = "Size Decile",
    y = "CAPM Alpha",
    title = "CAPM Alphas of Size Portfolios"
  )

show_plot_LFL(add_lagrange_theme_LFL(plot_capm_alpha))
```

### 4.5.2 証券市場線

```{r}
#| label: plot-security-market-line
#| fig-width: 8
#| fig-height: 5

tbl_capm_beta <- tbl_capm_results |>
  filter(term == "R_Me") |>
  transmute(
    ME_rank10,
    tbl_capm_beta = estimate,
    beta_p_value = p.value
  )

tbl_security_market_line <- tbl_size_decile_summary |>
  select(
    ME_rank10,
    mean_excess_return = mean_value_excess_return
  ) |>
  left_join(tbl_capm_beta, by = "ME_rank10")

vec_mean_market_excess_return <- mean(
  tbl_market_returns$R_Me,
  na.rm = TRUE
)

plot_security_market_line <- tbl_security_market_line |>
  ggplot(
    aes(
      x = tbl_capm_beta,
      y = mean_excess_return
    )
  ) +
  geom_point() +
  geom_text(aes(label = ME_rank10), nudge_y = 0.0005) +
  geom_abline(
    intercept = 0,
    slope = vec_mean_market_excess_return,
    linetype = "dashed"
  ) +
  scale_y_continuous(labels = scales::label_percent()) +
  labs(
    x = "Market Beta",
    y = "Mean Monthly Excess Return",
    title = "Security Market Line"
  )

show_plot_LFL(add_lagrange_theme_LFL(plot_security_market_line))
```

## 4.6 2×3ポートフォリオとSMB・HML

### 4.6.1 Size--BE/MEポートフォリオ

企業規模をSmallとBigの2群、簿価時価比率をLow、Neutral、Highの3群に分ける。

| ポートフォリオ | 企業規模 | 簿価時価比率 |
|---|---|---|
| SL | Small | Low |
| SN | Small | Neutral |
| SH | Small | High |
| BL | Big | Low |
| BN | Big | Neutral |
| BH | Big | High |

```{r}
#| label: calculate-ff-portfolio-returns

tbl_ff_portfolio_returns <- tbl_monthly |>
  inner_join(
    tbl_formation |>
      select(
        year, firm_ID, lagged_ME,
        size_group, BEME_group, FF_portfolio_type
      ),
    by = c("year", "firm_ID")
  ) |>
  filter(!is.na(FF_portfolio_type)) |>
  group_by(
    month_ID, year, month, month_date,
    FF_portfolio_type, size_group, BEME_group
  ) |>
  summarise(
    R_F = compute_median_safe(R_F),
    R = compute_weighted_mean_safe(R, lagged_ME),
    firms = n_distinct(firm_ID),
    valid_return_firms = sum(is.finite(R)),
    .groups = "drop"
  ) |>
  mutate(Re = R - R_F) |>
  arrange(month_ID, FF_portfolio_type)

tbl_ff_portfolio_coverage <- tbl_ff_portfolio_returns |>
  group_by(month_ID) |>
  summarise(
    portfolios = n_distinct(FF_portfolio_type),
    .groups = "drop"
  ) |>
  filter(portfolios != 6)

if (nrow(tbl_ff_portfolio_coverage) > 0) {
  stop("6個のSize--BE/MEポートフォリオがそろわない月があります。")
}

tbl_ff_portfolio_summary <- tbl_ff_portfolio_returns |>
  group_by(
    FF_portfolio_type,
    size_group,
    BEME_group
  ) |>
  summarise(
    months = n(),
    mean_return = mean(R),
    mean_excess_return = mean(Re),
    volatility = sd(R),
    .groups = "drop"
  ) |>
  arrange(FF_portfolio_type)

show_table_LFL(tbl_ff_portfolio_summary, n = Inf)
```

```{r}
#| label: plot-ff-portfolio-returns
#| fig-width: 8
#| fig-height: 5

plot_ff_portfolio <- tbl_ff_portfolio_summary |>
  ggplot(
    aes(
      x = BEME_group,
      y = mean_excess_return,
      fill = size_group
    )
  ) +
  geom_col(position = "dodge") +
  geom_text(
    aes(label = FF_portfolio_type, group = size_group),
    position = position_dodge(width = 0.9),
    vjust = -0.5
  ) +
  geom_hline(yintercept = 0, linetype = "dotted") +
  scale_y_continuous(
    labels = scales::label_percent(),
    expand = expansion(mult = c(0.05, 0.15))
  ) +
  labs(
    x = "Book-to-Market Group",
    y = "Mean Monthly Excess Return",
    fill = "Size Group",
    title = "Six Size--Book-to-Market Portfolios"
  )

show_plot_LFL(add_lagrange_theme_LFL(plot_ff_portfolio))
```

```{r}
#| label: plot-ff-cumulative-return
#| fig-width: 9
#| fig-height: 5

plot_ff_cumulative <- tbl_ff_portfolio_returns |>
  group_by(FF_portfolio_type) |>
  arrange(month_ID, .by_group = TRUE) |>
  mutate(cumulative_gross_return = cumprod(1 + R)) |>
  ungroup() |>
  ggplot(
    aes(
      x = month_date,
      y = cumulative_gross_return,
      linetype = FF_portfolio_type
    )
  ) +
  geom_line(linewidth = 0.7) +
  geom_hline(yintercept = 1, linetype = "dotted") +
  labs(
    x = NULL,
    y = "Cumulative Gross Return",
    linetype = "Portfolio",
    title = "Cumulative Returns of Six Portfolios"
  )

show_plot_LFL(add_lagrange_theme_LFL(plot_ff_cumulative))
```

### 4.6.2 SMBとHML

SMBはSmallポートフォリオの平均リターンからBigポートフォリオの平均リターンを引いて計算する。

$$
SMB_t
=
\frac{SL_t+SN_t+SH_t}{3}
-
\frac{BL_t+BN_t+BH_t}{3}
$$

HMLはHighポートフォリオの平均リターンからLowポートフォリオの平均リターンを引いて計算する。

$$
HML_t
=
\frac{SH_t+BH_t}{2}
-
\frac{SL_t+BL_t}{2}
$$

```{r}
#| label: calculate-smb-hml

tbl_ff_portfolio_wide <- tbl_ff_portfolio_returns |>
  select(
    month_ID, year, month, month_date,
    FF_portfolio_type, R
  ) |>
  pivot_wider(
    names_from = FF_portfolio_type,
    values_from = R
  ) |>
  arrange(month_ID)

tbl_smb_hml <- tbl_ff_portfolio_wide |>
  mutate(
    SMB = (SL + SN + SH) / 3 - (BL + BN + BH) / 3,
    HML = (SH + BH) / 2 - (SL + BL) / 2
  ) |>
  select(
    month_ID, year, month, month_date,
    SL, SN, SH, BL, BN, BH, SMB, HML
  )

tbl_factor <- tbl_market_returns |>
  select(
    month_ID, year, month, month_date,
    R_F, R_M, R_Me,
    market_return_coverage = return_coverage
  ) |>
  inner_join(
    tbl_smb_hml,
    by = c("month_ID", "year", "month", "month_date")
  ) |>
  arrange(month_ID)

tbl_invalid_factor_rows <- tbl_factor |>
  filter(
    !if_all(
      c(R_F, R_M, R_Me, SMB, HML),
      is.finite
    )
  )

if (nrow(tbl_invalid_factor_rows) > 0) {
  stop("ファクター・データに欠損値または非有限値があります。")
}

show_table_LFL(tbl_factor)
```

### 4.6.3 ファクターの要約統計量

```{r}
#| label: summarize-factors

vec_factor_names <- c("R_Me", "SMB", "HML")

tbl_factor_summary <- vec_factor_names |>
  map_dfr(
    \(factor_name) {
      values <- tbl_factor[[factor_name]]
      finite_values <- values[is.finite(values)]

      tibble(
        factor = factor_name,
        observations = length(finite_values),
        mean = mean(finite_values),
        standard_deviation = sd(finite_values),
        minimum = min(finite_values),
        median = median(finite_values),
        maximum = max(finite_values),
        t_value = mean(finite_values) /
          (sd(finite_values) / sqrt(length(finite_values)))
      )
    }
  )

tbl_factor_correlation <- tbl_factor |>
  select(R_Me, SMB, HML) |>
  cor(use = "complete.obs")

show_table_LFL(tbl_factor_summary, n = Inf)
tbl_factor_correlation
```

```{r}
#| label: plot-factor-time-series
#| fig-width: 9
#| fig-height: 6

plot_factor_time_series <- tbl_factor |>
  select(month_date, R_Me, SMB, HML) |>
  pivot_longer(
    cols = c(R_Me, SMB, HML),
    names_to = "factor",
    values_to = "return"
  ) |>
  ggplot(aes(x = month_date, y = return)) +
  geom_line(linewidth = 0.6) +
  geom_hline(yintercept = 0, linetype = "dotted") +
  facet_wrap(
    vars(factor),
    ncol = 1,
    scales = "free_y"
  ) +
  scale_y_continuous(labels = scales::label_percent()) +
  labs(
    x = NULL,
    y = "Monthly Return",
    title = "Market, SMB and HML Factors"
  )

show_plot_LFL(add_lagrange_theme_LFL(plot_factor_time_series))
```

## 4.7 FF3モデルとCAPMの比較

### 4.7.1 FF3モデルの推定

Fama--Frenchの3ファクター・モデルは、ポートフォリオの超過リターンを市場、SMB、HMLで説明する。

$$
R^e_{p,t}
=
\alpha_p
+\beta_{M,p}R^e_{M,t}
+\beta_{SMB,p}SMB_t
+\beta_{HML,p}HML_t
+\varepsilon_{p,t}
$$

```{r}
#| label: estimate-ff3

tbl_ff3_data <- tbl_size_decile_returns |>
  select(month_ID, ME_rank10, Re = Re_value) |>
  inner_join(
    tbl_factor |>
      select(month_ID, R_Me, SMB, HML),
    by = "month_ID"
  ) |>
  filter(
    if_all(
      c(Re, R_Me, SMB, HML),
      is.finite
    )
  ) |>
  arrange(ME_rank10, month_ID)

tbl_ff3_models <- tbl_ff3_data |>
  group_by(ME_rank10) |>
  nest() |>
  mutate(
    model = map(
      data,
      \(data) lm(Re ~ R_Me + SMB + HML, data = data)
    ),
    coefficients = map(model, broom::tidy),
    fit = map(model, broom::glance)
  )

tbl_ff3_results <- tbl_ff3_models |>
  select(ME_rank10, coefficients) |>
  unnest(coefficients) |>
  mutate(significance = compute_significance_stars(p.value)) |>
  arrange(ME_rank10, term)

tbl_ff3_fit <- tbl_ff3_models |>
  select(ME_rank10, fit) |>
  unnest(fit) |>
  select(
    ME_rank10, r.squared, adj.r.squared,
    sigma, statistic, p.value, nobs
  ) |>
  arrange(ME_rank10)

tbl_ff3_alpha <- tbl_ff3_results |>
  filter(term == "(Intercept)") |>
  transmute(
    ME_rank10,
    tbl_ff3_alpha = estimate,
    standard_error = std.error,
    statistic,
    p_value = p.value,
    significance
  )

show_table_LFL(tbl_ff3_results, n = Inf)
show_table_LFL(tbl_ff3_fit, n = Inf)
```

```{r}
#| label: plot-ff3-alpha
#| fig-width: 8
#| fig-height: 5

plot_ff3_alpha <- tbl_ff3_alpha |>
  mutate(ME_rank10 = factor(ME_rank10, levels = 1:10)) |>
  ggplot(aes(x = ME_rank10, y = tbl_ff3_alpha)) +
  geom_col() +
  geom_hline(yintercept = 0, linetype = "dotted") +
  scale_y_continuous(labels = scales::label_percent()) +
  labs(
    x = "Size Decile",
    y = "FF3 Alpha",
    title = "FF3 Alphas of Size Portfolios"
  )

show_plot_LFL(add_lagrange_theme_LFL(plot_ff3_alpha))
```

### 4.7.2 アルファとモデル適合度の比較

```{r}
#| label: compare-models

tbl_model_alpha_comparison <- tbl_capm_alpha |>
  select(ME_rank10, tbl_capm_alpha) |>
  left_join(
    tbl_ff3_alpha |>
      select(ME_rank10, tbl_ff3_alpha),
    by = "ME_rank10"
  ) |>
  pivot_longer(
    cols = c(tbl_capm_alpha, tbl_ff3_alpha),
    names_to = "model",
    values_to = "alpha"
  )

tbl_model_fit_comparison <- tbl_capm_fit |>
  select(
    ME_rank10,
    CAPM_adjusted_R2 = adj.r.squared
  ) |>
  left_join(
    tbl_ff3_fit |>
      select(
        ME_rank10,
        FF3_adjusted_R2 = adj.r.squared
      ),
    by = "ME_rank10"
  )

show_table_LFL(tbl_model_alpha_comparison, n = Inf)
show_table_LFL(tbl_model_fit_comparison, n = Inf)
```

```{r}
#| label: plot-model-alpha-comparison
#| fig-width: 8
#| fig-height: 5

plot_model_alpha <- tbl_model_alpha_comparison |>
  mutate(ME_rank10 = factor(ME_rank10, levels = 1:10)) |>
  ggplot(
    aes(
      x = ME_rank10,
      y = alpha,
      fill = model
    )
  ) +
  geom_col(position = "dodge") +
  geom_hline(yintercept = 0, linetype = "dotted") +
  scale_y_continuous(labels = scales::label_percent()) +
  labs(
    x = "Size Decile",
    y = "Monthly Alpha",
    fill = "Model",
    title = "CAPM and FF3 Alphas"
  )

show_plot_LFL(add_lagrange_theme_LFL(plot_model_alpha))
```

```{r}
#| label: plot-model-fit-comparison
#| fig-width: 8
#| fig-height: 5

plot_model_fit <- tbl_model_fit_comparison |>
  pivot_longer(
    cols = c(CAPM_adjusted_R2, FF3_adjusted_R2),
    names_to = "model",
    values_to = "adjusted_R2"
  ) |>
  mutate(ME_rank10 = factor(ME_rank10, levels = 1:10)) |>
  ggplot(
    aes(
      x = ME_rank10,
      y = adjusted_R2,
      fill = model
    )
  ) +
  geom_col(position = "dodge") +
  labs(
    x = "Size Decile",
    y = "Adjusted R-squared",
    fill = "Model",
    title = "Model Fit: CAPM and FF3"
  )

show_plot_LFL(add_lagrange_theme_LFL(plot_model_fit))
```

## 4.8 ファクター・データの保存

第5章以降で使用するファクター・データを、`data/derived/factors/fama_french_factors.parquet`に保存する。

```{r}
#| label: save-factor-output

tbl_factor_output <- tbl_factor |>
  select(
    month_ID, year, month, month_date,
    R_F, R_M, R_Me, SMB, HML,
    SL, SN, SH, BL, BN, BH,
    market_return_coverage
  )

vec_factor_output_path <-
  write_derived_parquet_file_LFL(
    tbl_factor_output,
    file.path(
      "factors",
      "fama_french_factors.parquet"
    )
  )

tbl_factor_output_check <-
  read_derived_parquet_file_LFL(
    file.path(
      "factors",
      "fama_french_factors.parquet"
    )
  )

stopifnot(
  nrow(tbl_factor_output_check) == nrow(tbl_factor_output),
  identical(names(tbl_factor_output_check), names(tbl_factor_output))
)

tbl_factor_output_summary <- tibble(
  output_file = vec_factor_output_path,
  rows = nrow(tbl_factor_output_check),
  columns = ncol(tbl_factor_output_check),
  first_month = min(tbl_factor_output_check$month_ID),
  last_month = max(tbl_factor_output_check$month_ID)
)

show_table_LFL(tbl_factor_output_summary)
```

## 4.9 まとめ

本章では、前年度末時価総額を用いて市場ポートフォリオと企業規模ポートフォリオを構築した。また、企業規模と簿価時価比率による独立2×3ソートから6ポートフォリオを作成し、SMBとHMLを計算した。

企業規模10分位ポートフォリオに対してCAPMとFF3モデルを推定し、アルファと調整済み決定係数を比較した。回帰の反復処理には`nest()`と`purrr::map()`を使用しており、明示的なループは使用していない。

作成したファクター・データは次の場所に保存される。

```text
data/derived/factors/fama_french_factors.parquet
```

第5章では、このファクター・データを利用して、個別企業の資本コスト、共分散構造、平均分散ポートフォリオを分析する。
