---
execute:
  eval: true
  echo: true
  warning: false
  message: false
---

# 第5章 資産価格モデルとポートフォリオ最適化

本章では、Fama--Frenchの3ファクター・モデルを用いて企業別の期待リターンを推定し、その結果を配当成長率の分析とポートフォリオ最適化へ接続する。

前章までに作成した月次株式データ、年次企業データ、ファクターデータを利用し、企業固有リスクと共通ファクターリスクから株式リターンの分散共分散行列を構築する。最後に、平均分散最適化を実行し、目標期待リターンの変化に応じた効率的フロンティアを確認する。

## 5.1 分析対象とデータの接続

### 5.1.1 共通関数と分析データ

本章では、プロジェクト共通のutilityを読み込み、前章までに作成された派生データを利用する。パッケージの導入方法そのものは扱わず、分析に必要な処理から開始する。

```{r}
#| label: setup-chapter-05

source("R/utility_LFL.R")
load_part1_packages_LFL()
```

```{r}
#| label: read-chapter-05-data

tbl_monthly_raw <- read_derived_csv_LFL("ch05_output1.csv")
tbl_annual_raw <- read_derived_csv_LFL("ch05_output2.csv")
tbl_factor <- read_derived_csv_LFL("ch06_output.csv")
```

### 5.1.2 推定対象企業の選定

企業別の時系列回帰には一定数の観測値が必要である。本章では、2020年末まで上場が継続し、月次観測値が36か月以上存在する企業を推定対象とする。

```{r}
#| label: select-estimation-sample

tbl_monthly <- tbl_monthly_raw |>
  group_by(firm_ID) |>
  mutate(
    is_public_2020 = max(month_ID, na.rm = TRUE) == 72,
    n_observations = n()
  ) |>
  ungroup() |>
  filter(
    is_public_2020,
    n_observations >= 36
  ) |>
  select(-n_observations)
```

年次データについても、月次データに含まれる企業と年度の組合せに限定する。

```{r}
#| label: align-annual-data

tbl_annual <- tbl_monthly |>
  distinct(year, firm_ID) |>
  left_join(
    tbl_annual_raw,
    by = c("year", "firm_ID")
  )
```

### 5.1.3 月次株式リターンとファクターの結合

月次株式データとファクターデータを `month_ID` で結合する。無リスク金利 `R_F` が月次株式データにも含まれる場合は、重複を避けるため、ファクターデータ側の値を利用する。

```{r}
#| label: join-monthly-and-factor-data

tbl_monthly_factor <- tbl_monthly |>
  select(-any_of("R_F")) |>
  left_join(
    tbl_factor,
    by = "month_ID"
  )
```

## 5.2 FF3モデルによる期待リターンの推定

### 5.2.1 FF3モデル

企業 $i$ の時点 $t$ における超過リターンを、次の3ファクター・モデルで表す。

$$
R_{i,t} - R_{F,t}
=
\beta_{i,M} R_{M,t}^{e}
+
\beta_{i,SMB} SMB_t
+
\beta_{i,HML} HML_t
+
\varepsilon_{i,t}
$$

ここで、$R_{M,t}^{e}$ は市場超過リターン、$SMB_t$ は企業規模ファクター、$HML_t$ は簿価時価比率ファクターである。本章では、入力データに含まれる超過リターン `Re` を被説明変数とし、定数項を置かずに企業別回帰を推定する。

```{r}
#| label: estimate-ff3-models

tbl_ff3_models <- tbl_monthly_factor |>
  select(
    firm_ID,
    Re,
    R_Me,
    SMB,
    HML
  ) |>
  drop_na() |>
  group_by(firm_ID) |>
  nest(tbl_firm = -firm_ID) |>
  mutate(
    list_model = map(
      tbl_firm,
      \(tbl_data) {
        lm(
          Re ~ 0 + R_Me + SMB + HML,
          data = tbl_data
        )
      }
    ),
    tbl_coefficient = map(
      list_model,
      broom::tidy
    )
  ) |>
  ungroup()
```

### 5.2.2 企業別ファクター・ローディング

企業別回帰から得られた係数を横持ち形式に変換し、市場、企業規模、簿価時価比率に対する感応度として整理する。

```{r}
#| label: create-ff3-loading-table

tbl_ff3_loadings <- tbl_ff3_models |>
  select(
    firm_ID,
    tbl_coefficient
  ) |>
  unnest(tbl_coefficient) |>
  select(
    firm_ID,
    term,
    estimate
  ) |>
  pivot_wider(
    names_from = term,
    values_from = estimate
  ) |>
  rename(
    beta_market = R_Me,
    beta_size = SMB,
    beta_value = HML
  )

show_table_head_LFL(tbl_ff3_loadings)
```

### 5.2.3 ファクター・リスクプレミアム

月次ファクターリターンの標本平均を12倍し、年率換算したファクター・リスクプレミアムを求める。

```{r}
#| label: compute-factor-risk-premia

vec_factor_names <- c("R_Me", "SMB", "HML")

tbl_factor_risk_premium <- tbl_factor |>
  summarise(
    across(
      all_of(vec_factor_names),
      \(vec_return) {
        mean(vec_return, na.rm = TRUE) * 12
      }
    )
  ) |>
  pivot_longer(
    cols = everything(),
    names_to = "factor",
    values_to = "annual_risk_premium"
  )

vec_factor_risk_premium <- tbl_factor_risk_premium |>
  arrange(match(factor, vec_factor_names)) |>
  pull(annual_risk_premium)

names(vec_factor_risk_premium) <- vec_factor_names

show_table_LFL(tbl_factor_risk_premium)
```

### 5.2.4 株式資本コスト

FF3モデルに基づく企業 $i$ の期待超過リターンは、ファクター・ローディングとファクター・リスクプレミアムの積和として求められる。

$$
E[R_i-R_F]
=
\beta_{i,M}E[R_M^e]
+
\beta_{i,SMB}E[SMB]
+
\beta_{i,HML}E[HML]
$$

本章では、この期待超過リターンを企業の株式資本コストとして利用する。

```{r}
#| label: compute-cost-of-equity

tbl_cost_of_equity <- tbl_ff3_loadings |>
  mutate(
    cost_of_equity =
      beta_market * vec_factor_risk_premium[["R_Me"]] +
      beta_size * vec_factor_risk_premium[["SMB"]] +
      beta_value * vec_factor_risk_premium[["HML"]]
  )

show_table_head_LFL(tbl_cost_of_equity)
```

## 5.3 期待リターンと配当成長率

### 5.3.1 期待リターンの企業間分布

```{r}
#| label: plot-cost-of-equity-distribution

plot_cost_of_equity_distribution <- tbl_cost_of_equity |>
  ggplot(
    aes(x = cost_of_equity)
  ) +
  geom_histogram(bins = 30) +
  labs(
    x = "FF3 Cost of Equity",
    y = "Count"
  ) +
  scale_y_continuous(
    expand = expansion(mult = c(0, 0.05))
  )

plot_cost_of_equity_distribution <- add_lagrange_theme_LFL(
  plot_cost_of_equity_distribution
)

show_plot_LFL(plot_cost_of_equity_distribution)
```

### 5.3.2 企業規模と期待リターン

```{r}
#| label: create-2020-size-groups

tbl_firm_characteristics_2020 <- tbl_annual |>
  arrange(
    firm_ID,
    year
  ) |>
  group_by(firm_ID) |>
  mutate(
    lagged_ME = lag(ME)
  ) |>
  ungroup() |>
  filter(year == 2020) |>
  mutate(
    size_group = ntile(lagged_ME, 2),
    size_group = factor(
      size_group,
      levels = c(1, 2),
      labels = c("Small", "Large")
    )
  ) |>
  inner_join(
    tbl_cost_of_equity,
    by = "firm_ID"
  ) |>
  drop_na(
    lagged_ME,
    cost_of_equity,
    size_group
  )
```

```{r}
#| label: plot-cost-of-equity-by-size

plot_cost_of_equity_by_size <- tbl_firm_characteristics_2020 |>
  ggplot(
    aes(
      x = cost_of_equity,
      linetype = size_group
    )
  ) +
  geom_density() +
  labs(
    x = "FF3 Cost of Equity",
    y = "Estimated Density",
    linetype = "Firm Size"
  ) +
  scale_y_continuous(
    expand = expansion(mult = c(0, 0.05)),
    breaks = NULL
  )

plot_cost_of_equity_by_size <- add_lagrange_theme_LFL(
  plot_cost_of_equity_by_size
)

show_plot_LFL(plot_cost_of_equity_by_size)
```

### 5.3.3 配当利回り

```{r}
#| label: compute-dividend-yield

tbl_dividend_yield_2020 <- tbl_monthly |>
  filter(year == 2020) |>
  group_by(firm_ID) |>
  summarise(
    annual_dividend = sum(
      DPS * shares_outstanding,
      na.rm = TRUE
    ),
    latest_ME = ME[which.max(month_ID)],
    .groups = "drop"
  ) |>
  mutate(
    dividend_yield = annual_dividend / latest_ME
  ) |>
  filter(
    is.finite(dividend_yield),
    dividend_yield > 0
  )

show_table_head_LFL(tbl_dividend_yield_2020)
```

### 5.3.4 潜在配当成長率

株式資本コストを $r_i$、配当利回りを $y_i$ とすると、本章で用いる潜在配当成長率 $g_i$ は次式から逆算される。

$$
g_i
=
\frac{r_i-y_i}{1+y_i}
$$

```{r}
#| label: compute-implied-dividend-growth

tbl_implied_dividend_growth <- tbl_dividend_yield_2020 |>
  inner_join(
    tbl_cost_of_equity |>
      select(
        firm_ID,
        cost_of_equity
      ),
    by = "firm_ID"
  ) |>
  mutate(
    implied_dividend_growth =
      (cost_of_equity - dividend_yield) /
      (1 + dividend_yield)
  )

show_table_head_LFL(tbl_implied_dividend_growth)
```
## 5.4 ファクターモデルによるリスク推定
### 5.4.1 ファクターの分散共分散

```{r}
#| label: compute-factor-covariance

tbl_factor_covariance <- compute_covariance_table_LFL(
  tbl_data = tbl_factor,
  vec_variables = vec_factor_names,
  annualization_factor = 12
)

matrix_factor_covariance <- convert_covariance_table_to_matrix_LFL(
  tbl_factor_covariance
)

show_table_LFL(tbl_factor_covariance)
```

### 5.4.2 投資ユニバース

```{r}
#| label: select-investment-universe

n_portfolio_firms <- 100L

tbl_investment_universe <- tbl_annual |>
  filter(year == 2020) |>
  inner_join(
    tbl_cost_of_equity |>
      select(
        firm_ID,
        cost_of_equity
      ),
    by = "firm_ID"
  ) |>
  slice_max(
    order_by = ME,
    n = n_portfolio_firms,
    with_ties = FALSE
  ) |>
  arrange(desc(ME)) |>
  select(
    firm_ID,
    ME,
    cost_of_equity
  )

vec_investment_firm_ids <- tbl_investment_universe |>
  pull(firm_ID)

n_portfolio_firms <- length(vec_investment_firm_ids)

show_table_head_LFL(tbl_investment_universe)
```

### 5.4.3 企業固有リスク

```{r}
#| label: compute-idiosyncratic-variance

tbl_idiosyncratic_variance <- tbl_monthly_factor |>
  filter(
    firm_ID %in% vec_investment_firm_ids
  ) |>
  inner_join(
    tbl_ff3_loadings,
    by = "firm_ID"
  ) |>
  mutate(
    fitted_return =
      R_F +
      beta_market * R_Me +
      beta_size * SMB +
      beta_value * HML,
    residual_return = R - fitted_return
  ) |>
  group_by(firm_ID) |>
  summarise(
    idiosyncratic_variance =
      12 * var(
        residual_return,
        na.rm = TRUE
      ),
    .groups = "drop"
  ) |>
  right_join(
    tbl_investment_universe |>
      select(firm_ID),
    by = "firm_ID"
  ) |>
  arrange(
    match(
      firm_ID,
      vec_investment_firm_ids
    )
  )

show_table_head_LFL(tbl_idiosyncratic_variance)
```

### 5.4.4 株式リターンの分散共分散

企業別ファクター・ローディングを並べた行列を $\boldsymbol{B}$、企業固有リスクの対角行列を $\boldsymbol{\Sigma}_{\varepsilon}$ とすると、株式リターンの分散共分散行列は次式で構築できる。

$$
\boldsymbol{\Sigma}
=
\boldsymbol{B}
\boldsymbol{\Sigma}_F
\boldsymbol{B}^{\mathsf{T}}
+
\boldsymbol{\Sigma}_{\varepsilon}
$$

```{r}
#| label: build-return-covariance

tbl_portfolio_loadings <- tbl_investment_universe |>
  select(firm_ID) |>
  left_join(
    tbl_ff3_loadings,
    by = "firm_ID"
  )

matrix_factor_loadings <- tbl_portfolio_loadings |>
  select(
    beta_market,
    beta_size,
    beta_value
  ) |>
  as.matrix()

vec_idiosyncratic_variance <- tbl_idiosyncratic_variance |>
  pull(idiosyncratic_variance)

matrix_idiosyncratic_covariance <- diag(
  vec_idiosyncratic_variance
)

matrix_return_covariance <-
  matrix_factor_loadings %*%
  matrix_factor_covariance %*%
  t(matrix_factor_loadings) +
  matrix_idiosyncratic_covariance

rownames(matrix_return_covariance) <- vec_investment_firm_ids
colnames(matrix_return_covariance) <- vec_investment_firm_ids
```

### 5.4.5 期待リターン

```{r}
#| label: build-expected-return-vector

vec_expected_returns <- tbl_investment_universe |>
  pull(cost_of_equity)

names(vec_expected_returns) <- vec_investment_firm_ids

tibble(
  firm_ID = vec_investment_firm_ids,
  expected_return = vec_expected_returns
) |>
  show_table_head_LFL()
```

## 5.5 平均分散最適化

### 5.5.1 最適化問題

目標期待リターンを $\mu_p^*$ とすると、ポートフォリオ・ウェイト $\boldsymbol{w}$ は次の問題から求められる。

$$
\min_{\boldsymbol{w}}
\frac{1}{2}
\boldsymbol{w}^{\mathsf{T}}
\boldsymbol{\Sigma}
\boldsymbol{w}
$$

$$
\boldsymbol{w}^{\mathsf{T}}
\boldsymbol{\mu}
=
\mu_p^*
$$

$$
\boldsymbol{w}^{\mathsf{T}}
\boldsymbol{1}
=
1
$$

本章の基本設定では、空売りを禁止する不等式制約は追加しない。

### 5.5.2 目標期待リターンの設定

```{r}
#| label: solve-mean-variance-portfolio

target_return <- 0.10

list_mean_variance_portfolio <- compute_mean_variance_portfolio_LFL(
  matrix_covariance = matrix_return_covariance,
  vec_expected_returns = vec_expected_returns,
  target_return = target_return
)
```

### 5.5.3 最適ポートフォリオ

```{r}
#| label: create-optimal-portfolio-table

tbl_optimal_portfolio <- create_portfolio_weight_table_LFL(
  list_optimization = list_mean_variance_portfolio,
  vec_asset_ids = vec_investment_firm_ids,
  target_return = target_return
) |>
  arrange(
    desc(abs(weight))
  )

show_table_head_LFL(
  tbl_optimal_portfolio,
  n = 10
)
```

### 5.5.4 最適化結果の検算

```{r}
#| label: validate-optimal-portfolio

tbl_portfolio_summary <- compute_portfolio_summary_LFL(
  list_optimization = list_mean_variance_portfolio,
  target_return = target_return
) |>
  mutate(
    realized_expected_return = sum(
      list_mean_variance_portfolio$solution *
        vec_expected_returns
    ),
    return_constraint_error =
      realized_expected_return -
      target_return,
    weight_constraint_error =
      weight_sum -
      1
  )

show_table_LFL(tbl_portfolio_summary)
```

## 5.6 効率的フロンティア

### 5.6.1 目標期待リターンの範囲

```{r}
#| label: create-target-return-grid

vec_target_returns <- seq(
  from = -0.10,
  to = 0.40,
  length.out = 100
)
```

### 5.6.2 複数ポートフォリオの推定

```{r}
#| label: compute-efficient-frontier

tbl_efficient_frontier <- compute_efficient_frontier_LFL(
  matrix_covariance = matrix_return_covariance,
  vec_expected_returns = vec_expected_returns,
  vec_target_returns = vec_target_returns
)

show_table_head_LFL(
  tbl_efficient_frontier |>
    select(
      target_return,
      portfolio_risk
    )
)
```

### 5.6.3 効率的フロンティアの描画

```{r}
#| label: plot-efficient-frontier

plot_efficient_frontier <- tbl_efficient_frontier |>
  ggplot(
    aes(
      x = portfolio_risk,
      y = target_return
    )
  ) +
  geom_line() +
  labs(
    x = "Portfolio Risk",
    y = "Expected Return"
  )

plot_efficient_frontier <- add_lagrange_theme_LFL(
  plot_efficient_frontier
)

show_plot_LFL(plot_efficient_frontier)
```

## 5.7 まとめ

本章では、Fama--Frenchの3ファクター・モデルを企業別に推定し、市場、企業規模、簿価時価比率に対するファクター・ローディングを求めた。ファクター・リスクプレミアムとの積和から株式資本コストを計算し、配当利回りと組み合わせることで潜在配当成長率を推定した。

さらに、共通ファクターの分散共分散行列と企業固有リスクから株式リターンの分散共分散行列を構築した。これを平均分散最適化へ接続し、単一の目標期待リターンに対応する最適ポートフォリオと、複数の目標期待リターンからなる効率的フロンティアを確認した。
