# 第6章 イベントスタディ

本章では、企業の決算発表を対象としてイベントスタディを行う。イベントスタディは、特定の企業イベントの前後に観察された株式リターンから、通常時に予想されるリターンを差し引き、イベント固有の株価反応を測定する方法である。

本章では次の処理を順番に行う。

1. 個別株リターン、市場リターン、イベント情報を読み込む
2. 決算サプライズを計算し、イベントを5群に分類する
3. 発表日の翌営業日をイベント日0として取引日を対応付ける
4. 推定期間を使ってイベントごとのマーケット・モデルを推定する
5. 異常リターンと累積異常リターンを計算する
6. AAR、CAAR、複数のイベント・ウィンドウについて統計的検定を行う
7. イベント単位と日次集計の結果を保存する

反復処理には明示的なループを使わず、`purrr::map()`、`pmap_dfr()`、`walk2()` を使用する。パイプ演算子は native pipe の `|>` に統一する。

## 6.1 イベントスタディの考え方

企業 $i$ の日 $t$ における実現リターンを $R_{i,t}$、市場リターンを $R_{M,t}$ とする。推定期間では、次のマーケット・モデルを推定する。

$$
R_{i,t}
=
\alpha_i
+
\beta_i R_{M,t}
+
\varepsilon_{i,t}
$$

推定された通常リターンは次式で表される。

$$
\widehat{R}_{i,t}
=
\widehat{\alpha}_i
+
\widehat{\beta}_i R_{M,t}
$$

異常リターン $AR_{i,t}$ は、実現リターンと通常リターンの差である。

$$
AR_{i,t}
=
R_{i,t}
-
\widehat{R}_{i,t}
$$

イベント日から日 $t$ までの累積異常リターン $CAR_{i,t}$ は、異常リターンを累積して計算する。

$$
CAR_{i,t}
=
\sum_{\tau=T_1}^{t} AR_{i,\tau}
$$

## 6.2 パッケージの準備

```{r}
#| label: load-packages
#| message: false
#| warning: false

suppressPackageStartupMessages({
  library(tidyverse)
  library(ggthemes)
  library(QuantLib)
  library(GaussQuant)
  library(tidyverse)
  library(broom)
})

```

パッケージをまだインストールしていない場合だけ、次のコードをRコンソールで実行する。

```{r}
#| label: install-packages
#| eval: false

install.packages(c("tidyverse", "broom"))
```

## 6.3 プロジェクトとデータディレクトリ

```{r}
#| label: resolve-project-directory

project_candidates <- unique(c(
  Sys.getenv("QUARTO_PROJECT_DIR"),
  getwd(),
  dirname(getwd())
))

project_candidates <- project_candidates[nzchar(project_candidates)]

project_matches <- project_candidates[
  file.exists(file.path(project_candidates, "_quarto.yml"))
]

if (length(project_matches) == 0) {
  stop("LagrangeFinanceのプロジェクトルートを確認できません。")
}

project_dir <- normalizePath(
  project_matches[1],
  winslash = "/",
  mustWork = TRUE
)

data_dir <- file.path(project_dir, "simulation_data")
derived_data_dir <- file.path(data_dir, "derived")

if (!dir.exists(data_dir)) {
  stop("simulation_dataディレクトリが見つかりません: ", data_dir)
}

project_dir
data_dir
derived_data_dir
```

## 6.4 入力ファイルの確認

本章では次の3ファイルを使用する。

```text
ch08_return_data.csv
ch08_market_return_data.csv
ch08_event_data.csv
```

ファイル名は旧教材の章番号に由来するが、本書では第6章の入力データとして使用する。

```{r}
#| label: list-simulation-data

csv_paths <- list.files(
  path = data_dir,
  pattern = "\\.csv$",
  full.names = TRUE,
  recursive = TRUE
)

normalized_data_dir <- normalizePath(
  data_dir,
  winslash = "/",
  mustWork = TRUE
)

normalized_csv_paths <- normalizePath(
  csv_paths,
  winslash = "/",
  mustWork = FALSE
)

csv_catalog <- tibble(
  file_name = basename(csv_paths),
  relative_path = substring(
    normalized_csv_paths,
    first = nchar(normalized_data_dir) + 2
  )
) |>
  arrange(relative_path)

csv_catalog
```

ファイル名を受け取り、`simulation_data` 以下で一意に存在するパスを返す関数を定義する。

```{r}
#| label: define-find-data-file

find_data_file <- function(file_name) {
  candidates <- csv_paths[
    basename(csv_paths) == file_name
  ]

  if (length(candidates) == 0) {
    stop(
      file_name,
      "がsimulation_data以下に見つかりません。"
    )
  }

  if (length(candidates) > 1) {
    stop(
      file_name,
      "が複数見つかりました: ",
      paste(candidates, collapse = ", ")
    )
  }

  candidates[1]
}
```

```{r}
#| label: define-input-paths

input_file_names <- c(
  return_data =
    "ch08_return_data.csv",
  market_return_data =
    "ch08_market_return_data.csv",
  event_data =
    "ch08_event_data.csv"
)

input_paths <- input_file_names |>
  map_chr(find_data_file)

input_paths
```

## 6.5 データの読み込み

```{r}
#| label: read-event-study-data

return_data_raw <- readr::read_csv(
  input_paths[["return_data"]],
  show_col_types = FALSE
)

market_return_data_raw <- readr::read_csv(
  input_paths[["market_return_data"]],
  show_col_types = FALSE
)

event_data_raw <- readr::read_csv(
  input_paths[["event_data"]],
  show_col_types = FALSE
)

return_data_raw
market_return_data_raw
event_data_raw
```

## 6.6 必須列の確認

```{r}
#| label: validate-input-columns

required_return_columns <- c(
  "date",
  "firm_ID",
  "R"
)

required_market_columns <- c(
  "date",
  "R_M"
)

required_event_columns <- c(
  "event_date",
  "firm_ID",
  "earnings_forecast",
  "realized_earnings",
  "lagged_ME"
)

missing_return_columns <- setdiff(
  required_return_columns,
  names(return_data_raw)
)

missing_market_columns <- setdiff(
  required_market_columns,
  names(market_return_data_raw)
)

missing_event_columns <- setdiff(
  required_event_columns,
  names(event_data_raw)
)

if (length(missing_return_columns) > 0) {
  stop(
    "個別株リターンに必要な列が不足しています: ",
    paste(missing_return_columns, collapse = ", ")
  )
}

if (length(missing_market_columns) > 0) {
  stop(
    "市場リターンに必要な列が不足しています: ",
    paste(missing_market_columns, collapse = ", ")
  )
}

if (length(missing_event_columns) > 0) {
  stop(
    "イベントデータに必要な列が不足しています: ",
    paste(missing_event_columns, collapse = ", ")
  )
}
```

## 6.7 データ型の整理

```{r}
#| label: prepare-input-data

return_data <- return_data_raw |>
  transmute(
    date = as.Date(date),
    firm_ID = as.integer(firm_ID),
    R = as.numeric(R)
  ) |>
  arrange(
    firm_ID,
    date
  )

market_return_data <- market_return_data_raw |>
  transmute(
    date = as.Date(date),
    R_M = as.numeric(R_M)
  ) |>
  arrange(date)

event_data <- event_data_raw |>
  mutate(
    event_date = as.Date(event_date),
    firm_ID = as.integer(firm_ID),
    earnings_forecast =
      as.numeric(earnings_forecast),
    realized_earnings =
      as.numeric(realized_earnings),
    lagged_ME = as.numeric(lagged_ME)
  ) |>
  arrange(
    event_date,
    firm_ID
  )

glimpse(return_data)
glimpse(market_return_data)
glimpse(event_data)
```

日付を変換できなかった行がないことを確認する。

```{r}
#| label: validate-dates

invalid_return_dates <- return_data |>
  filter(is.na(date))

invalid_market_dates <- market_return_data |>
  filter(is.na(date))

invalid_event_dates <- event_data |>
  filter(is.na(event_date))

invalid_return_dates
invalid_market_dates
invalid_event_dates

if (
  nrow(invalid_return_dates) > 0 |
    nrow(invalid_market_dates) > 0 |
    nrow(invalid_event_dates) > 0
) {
  stop("日付へ変換できない行があります。")
}
```

## 6.8 データの概要

```{r}
#| label: input-data-overview

input_data_overview <- tribble(
  ~data, ~observations, ~firms, ~first_date, ~last_date,
  "individual returns",
  nrow(return_data),
  n_distinct(return_data$firm_ID),
  min(return_data$date),
  max(return_data$date),
  "market returns",
  nrow(market_return_data),
  NA_integer_,
  min(market_return_data$date),
  max(market_return_data$date),
  "events",
  nrow(event_data),
  n_distinct(event_data$firm_ID),
  min(event_data$event_date),
  max(event_data$event_date)
)

input_data_overview
```

## 6.9 キーの重複確認

```{r}
#| label: validate-input-keys

return_key_duplicates <- return_data |>
  count(
    firm_ID,
    date,
    name = "observations"
  ) |>
  filter(observations > 1)

market_key_duplicates <- market_return_data |>
  count(
    date,
    name = "observations"
  ) |>
  filter(observations > 1)

event_key_duplicates <- event_data |>
  count(
    firm_ID,
    event_date,
    name = "events"
  ) |>
  filter(events > 1)

return_key_duplicates
market_key_duplicates
event_key_duplicates

if (nrow(return_key_duplicates) > 0) {
  stop("個別株リターンのfirm_IDとdateの組合せに重複があります。")
}

if (nrow(market_key_duplicates) > 0) {
  stop("市場リターンのdateに重複があります。")
}

if (nrow(event_key_duplicates) > 0) {
  stop("同じ企業・同じ日に複数のイベントがあります。")
}
```

## 6.10 欠損値の確認

```{r}
#| label: summarize-missing-values

missing_summary <- list(
  individual_returns = return_data,
  market_returns = market_return_data,
  events = event_data
) |>
  imap_dfr(
    \(data, data_name) {
      data |>
        summarise(
          across(
            everything(),
            list(
              missing =
                \(x) sum(is.na(x)),
              missing_rate =
                \(x) mean(is.na(x))
            ),
            .names = "{.col}__{.fn}"
          )
        ) |>
        pivot_longer(
          cols = everything(),
          names_to = c(
            "variable",
            ".value"
          ),
          names_sep = "__"
        ) |>
        mutate(
          data = data_name,
          .before = 1
        )
    }
  ) |>
  arrange(
    data,
    desc(missing_rate),
    variable
  )

missing_summary
```

## 6.11 決算サプライズ

旧章では予想利益から実現利益を引いていたが、本章では解釈を明確にするため、実現利益から予想利益を引く。

$$
Surprise_i
=
\frac{
  RealizedEarnings_i
  -
  ForecastEarnings_i
}{
  ME_{i,-1}
}
$$

正の値は実現利益が予想を上回ったことを、負の値は予想を下回ったことを表す。

```{r}
#| label: calculate-earnings-surprise

event_data <- event_data |>
  mutate(
    event_ID = row_number(),
    event_year =
      lubridate::year(event_date),
    earnings_surprise = case_when(
      !is.finite(lagged_ME) ~ NA_real_,
      lagged_ME <= 0 ~ NA_real_,
      !is.finite(earnings_forecast) ~ NA_real_,
      !is.finite(realized_earnings) ~ NA_real_,
      TRUE ~ (
        realized_earnings -
          earnings_forecast
      ) / lagged_ME
    ),
    earnings_surprise = if_else(
      is.finite(earnings_surprise),
      earnings_surprise,
      NA_real_
    )
  )
```

年度ごとに決算サプライズを5群へ分類する。グループ1が最も弱い決算、グループ5が最も強い決算を表す。

```{r}
#| label: classify-event-strength

event_data <- event_data |>
  group_by(event_year) |>
  mutate(
    event_strength = if_else(
      is.finite(earnings_surprise),
      ntile(earnings_surprise, 5L),
      NA_integer_
    )
  ) |>
  ungroup() |>
  mutate(
    event_strength = factor(
      event_strength,
      levels = 1:5,
      ordered = TRUE
    )
  )

event_data
```

```{r}
#| label: summarize-event-strength

event_strength_summary <- event_data |>
  group_by(
    event_year,
    event_strength
  ) |>
  summarise(
    events = n(),
    mean_surprise = mean(
      earnings_surprise,
      na.rm = TRUE
    ),
    median_surprise = median(
      earnings_surprise,
      na.rm = TRUE
    ),
    .groups = "drop"
  ) |>
  arrange(
    event_year,
    event_strength
  )

event_strength_summary
```

決算サプライズを計算できないイベントがある場合は分析対象から除外する。

```{r}
#| label: identify-invalid-events

invalid_surprise_events <- event_data |>
  filter(
    !is.finite(earnings_surprise) |
      is.na(event_strength)
  )

invalid_surprise_events
```

## 6.12 取引日カレンダー

市場リターンの日付を取引日カレンダーとして使用する。

```{r}
#| label: build-trading-calendar

trading_calendar <- market_return_data |>
  distinct(date) |>
  arrange(date) |>
  mutate(
    date_ID = row_number()
  ) |>
  select(
    date_ID,
    date
  )

trading_calendar
```

市場リターンへ日付IDを追加し、個別株リターンと結合する。

```{r}
#| label: combine-return-data

market_return_with_ID <- market_return_data |>
  inner_join(
    trading_calendar,
    by = "date"
  ) |>
  select(
    date_ID,
    date,
    R_M
  )

return_market_data <- return_data |>
  inner_join(
    market_return_with_ID,
    by = "date"
  ) |>
  select(
    firm_ID,
    date_ID,
    R,
    R_M
  ) |>
  arrange(
    firm_ID,
    date_ID
  )

return_market_data
```

個別株と市場リターンを結合できなかった日付を確認する。

```{r}
#| label: diagnose-return-date-coverage

return_dates_without_market <- return_data |>
  distinct(date) |>
  anti_join(
    market_return_data |>
      distinct(date),
    by = "date"
  )

market_dates_without_returns <- market_return_data |>
  distinct(date) |>
  anti_join(
    return_data |>
      distinct(date),
    by = "date"
  )

return_dates_without_market
market_dates_without_returns
```


## 6.13 イベント日0の設定

決算発表は取引終了後に行われると仮定する。そのため、発表日が取引日であっても、次の取引日をイベント日0とする。発表日が休日の場合は、最初の翌取引日がイベント日0となる。

`findInterval()` を用い、明示的なループを使わずに翌取引日を求める。

```{r}
#| label: assign-event-trading-day

trading_dates <- trading_calendar$date

event_data <- event_data |>
  mutate(
    event_trade_date_ID =
      findInterval(
        as.numeric(event_date),
        as.numeric(trading_dates)
      ) + 1L,
    event_trade_date_ID = if_else(
      event_trade_date_ID <=
        nrow(trading_calendar),
      event_trade_date_ID,
      NA_integer_
    ),
    event_trade_date =
      trading_dates[
        event_trade_date_ID
      ]
  )

event_data |>
  select(
    event_ID,
    firm_ID,
    event_date,
    event_trade_date,
    event_trade_date_ID,
    event_strength,
    earnings_surprise
  )
```

取引日を割り当てられないイベントを確認する。

```{r}
#| label: validate-event-trading-day

events_without_trading_day <- event_data |>
  filter(
    is.na(event_trade_date_ID) |
      is.na(event_trade_date)
  )

events_without_trading_day

if (nrow(events_without_trading_day) > 0) {
  stop("翌取引日を割り当てられないイベントがあります。")
}
```

イベント対象企業が個別株リターンに含まれていることを確認する。

```{r}
#| label: validate-event-firms

event_firms_without_returns <- event_data |>
  distinct(firm_ID) |>
  anti_join(
    return_data |>
      distinct(firm_ID),
    by = "firm_ID"
  )

event_firms_without_returns

if (nrow(event_firms_without_returns) > 0) {
  stop("個別株リターンが存在しないイベント企業があります。")
}
```

## 6.14 推定期間とイベント期間

本章では、イベント日0を基準として次の期間を使用する。

| 期間 | 相対取引日 | 用途 |
|---|---:|---|
| 推定期間 | -130日から-31日 | マーケット・モデルの推定 |
| 事前イベント期間 | -30日から-1日 | 発表前の株価反応 |
| イベント日 | 0日 | 発表後最初の取引日 |
| 事後イベント期間 | 1日から30日 | 発表後の株価反応 |

推定期間は100取引日、イベント期間は61取引日である。

```{r}
#| label: define-event-study-windows

estimation_start <- -130L
estimation_end <- -31L
event_start <- -30L
event_end <- 30L

minimum_estimation_observations <- 80L

window_parameters <- tribble(
  ~parameter, ~value,
  "estimation_start", estimation_start,
  "estimation_end", estimation_end,
  "event_start", event_start,
  "event_end", event_end,
  "minimum_estimation_observations",
  minimum_estimation_observations
)

window_parameters
```

```{r}
#| label: validate-window-lengths

estimation_window_length <-
  estimation_end -
  estimation_start + 1L

event_window_length <-
  event_end -
  event_start + 1L

tibble(
  estimation_window_length =
    estimation_window_length,
  event_window_length =
    event_window_length
)
```

## 6.15 イベント・パネルの作成

各イベントについて、推定期間の開始からイベント期間の終了までの相対取引日を作成する。

```{r}
#| label: build-event-skeleton

relative_day_sequence <- seq(
  estimation_start,
  event_end
)

full_sample_data <- event_data |>
  filter(
    is.finite(earnings_surprise),
    !is.na(event_strength)
  ) |>
  select(
    event_ID,
    firm_ID,
    event_date,
    event_trade_date,
    event_trade_date_ID,
    event_year,
    event_strength,
    earnings_surprise
  ) |>
  tidyr::crossing(
    relative_day =
      relative_day_sequence
  ) |>
  mutate(
    date_ID =
      event_trade_date_ID +
      relative_day
  ) |>
  left_join(
    trading_calendar,
    by = "date_ID"
  ) |>
  left_join(
    return_market_data,
    by = c(
      "firm_ID",
      "date_ID"
    )
  ) |>
  arrange(
    event_ID,
    relative_day
  )

full_sample_data
```

パネルの行数が理論値と一致することを確認する。

```{r}
#| label: validate-event-skeleton

expected_event_count <- event_data |>
  filter(
    is.finite(earnings_surprise),
    !is.na(event_strength)
  ) |>
  nrow()

expected_rows <-
  expected_event_count *
  length(relative_day_sequence)

stopifnot(
  nrow(full_sample_data) ==
    expected_rows
)

tibble(
  events = n_distinct(
    full_sample_data$event_ID
  ),
  relative_days =
    length(relative_day_sequence),
  expected_rows = expected_rows,
  actual_rows = nrow(full_sample_data)
)
```

## 6.16 データ利用可能性の診断

イベントごとに、推定期間とイベント期間で利用できる観測数を確認する。

```{r}
#| label: event-data-coverage

event_data_coverage <- full_sample_data |>
  group_by(
    event_ID,
    firm_ID,
    event_strength
  ) |>
  summarise(
    estimation_days =
      sum(
        between(
          relative_day,
          estimation_start,
          estimation_end
        )
      ),
    valid_estimation_days =
      sum(
        between(
          relative_day,
          estimation_start,
          estimation_end
        ) &
          is.finite(R) &
          is.finite(R_M)
      ),
    event_days =
      sum(
        between(
          relative_day,
          event_start,
          event_end
        )
      ),
    valid_event_days =
      sum(
        between(
          relative_day,
          event_start,
          event_end
        ) &
          is.finite(R) &
          is.finite(R_M)
      ),
    .groups = "drop"
  ) |>
  arrange(event_ID)

event_data_coverage
```

```{r}
#| label: summarize-event-coverage

event_coverage_summary <- event_data_coverage |>
  summarise(
    events = n(),
    complete_estimation_window =
      sum(
        valid_estimation_days ==
          estimation_window_length
      ),
    usable_estimation_window =
      sum(
        valid_estimation_days >=
          minimum_estimation_observations
      ),
    complete_event_window =
      sum(
        valid_event_days ==
          event_window_length
      ),
    usable_both_windows =
      sum(
        valid_estimation_days >=
          minimum_estimation_observations &
          valid_event_days ==
            event_window_length
      )
  )

event_coverage_summary
```

## 6.17 マーケット・モデルの推定

推定期間のデータだけを抽出する。

```{r}
#| label: prepare-estimation-window

estimation_window_data <- full_sample_data |>
  filter(
    between(
      relative_day,
      estimation_start,
      estimation_end
    ),
    is.finite(R),
    is.finite(R_M)
  ) |>
  arrange(
    event_ID,
    relative_day
  )

estimation_window_data
```

推定可能なイベントを選ぶ。最低観測数を満たし、市場リターンが一定でないことを条件とする。

```{r}
#| label: identify-estimable-events

estimable_events <- estimation_window_data |>
  group_by(event_ID) |>
  summarise(
    estimation_observations = n(),
    distinct_market_returns =
      n_distinct(R_M),
    .groups = "drop"
  ) |>
  filter(
    estimation_observations >=
      minimum_estimation_observations,
    distinct_market_returns > 1
  )

estimable_events
```

`nest()` と `map()` を用い、イベントごとにマーケット・モデルを推定する。

```{r}
#| label: estimate-market-models

market_models <- estimation_window_data |>
  semi_join(
    estimable_events,
    by = "event_ID"
  ) |>
  group_by(event_ID) |>
  nest() |>
  mutate(
    model = map(
      data,
      \(data) lm(
        R ~ R_M,
        data = data
      )
    ),
    coefficients = map(
      model,
      broom::tidy
    ),
    fit = map(
      model,
      broom::glance
    )
  )

market_models
```

回帰係数を横持ちに変換する。

```{r}
#| label: extract-market-model-coefficients

market_model_coefficients <- market_models |>
  select(
    event_ID,
    coefficients
  ) |>
  unnest(coefficients) |>
  select(
    event_ID,
    term,
    estimate
  ) |>
  pivot_wider(
    names_from = term,
    values_from = estimate
  ) |>
  rename(
    alpha = `(Intercept)`,
    beta = R_M
  )

market_model_coefficients
```

残差標準偏差、決定係数、観測数を取り出す。

```{r}
#| label: extract-market-model-fit

market_model_fit <- market_models |>
  select(
    event_ID,
    fit
  ) |>
  unnest(fit) |>
  transmute(
    event_ID,
    sigma_AR = sigma,
    r_squared = r.squared,
    adjusted_r_squared =
      adj.r.squared,
    estimation_observations =
      nobs
  )

market_model_fit
```

イベント情報、回帰係数、適合度を統合する。

```{r}
#| label: build-market-model-parameters

market_model_parameters <- event_data |>
  select(
    event_ID,
    firm_ID,
    event_date,
    event_trade_date,
    event_year,
    event_strength,
    earnings_surprise
  ) |>
  inner_join(
    market_model_coefficients,
    by = "event_ID"
  ) |>
  inner_join(
    market_model_fit,
    by = "event_ID"
  ) |>
  arrange(event_ID)

market_model_parameters
```

```{r}
#| label: summarize-market-models

market_model_summary <- market_model_parameters |>
  summarise(
    estimated_events = n(),
    mean_alpha = mean(alpha),
    mean_beta = mean(beta),
    median_beta = median(beta),
    minimum_beta = min(beta),
    maximum_beta = max(beta),
    mean_r_squared = mean(r_squared),
    mean_sigma_AR = mean(sigma_AR),
    minimum_observations =
      min(estimation_observations),
    maximum_observations =
      max(estimation_observations)
  )

market_model_summary
```

```{r}
#| label: plot-market-model-beta
#| fig-width: 8
#| fig-height: 5

market_model_parameters |>
  ggplot(aes(x = beta)) +
  geom_histogram(bins = 40) +
  geom_vline(
    xintercept = 1,
    linetype = "dotted"
  ) +
  labs(
    x = "Market Beta",
    y = "Count",
    title = "Distribution of Event-Specific Market Betas"
  ) +
  theme_classic()
```

## 6.18 完全なイベント期間を持つイベント

マーケット・モデルを推定でき、かつ61取引日のイベント期間で個別株と市場リターンがすべて観測できるイベントだけを採用する。

```{r}
#| label: identify-eligible-events

eligible_events <- event_data_coverage |>
  filter(
    valid_estimation_days >=
      minimum_estimation_observations,
    valid_event_days ==
      event_window_length
  ) |>
  semi_join(
    market_model_parameters,
    by = "event_ID"
  ) |>
  select(
    event_ID,
    firm_ID,
    event_strength,
    valid_estimation_days,
    valid_event_days
  )

eligible_events
```

```{r}
#| label: eligible-event-summary

eligible_event_summary <- eligible_events |>
  count(
    event_strength,
    name = "events"
  ) |>
  complete(
    event_strength,
    fill = list(events = 0)
  ) |>
  arrange(event_strength)

eligible_event_summary
```

各イベント強度に少なくとも2件のイベントが必要である。

```{r}
#| label: validate-eligible-events

insufficient_event_groups <- eligible_event_summary |>
  filter(events < 2)

insufficient_event_groups

if (nrow(insufficient_event_groups) > 0) {
  stop(
    "統計的検定に必要なイベント数を満たさないイベント強度があります。"
  )
}
```

## 6.19 異常リターンとCAR

イベント期間のデータにマーケット・モデルの推定値を結合する。

```{r}
#| label: prepare-event-window-data

event_window_data <- full_sample_data |>
  filter(
    between(
      relative_day,
      event_start,
      event_end
    )
  ) |>
  semi_join(
    eligible_events,
    by = "event_ID"
  ) |>
  inner_join(
    market_model_parameters |>
      select(
        event_ID,
        alpha,
        beta,
        sigma_AR,
        r_squared,
        estimation_observations
      ),
    by = "event_ID"
  ) |>
  mutate(
    normal_return =
      alpha + beta * R_M,
    AR = R - normal_return
  ) |>
  group_by(event_ID) |>
  arrange(
    relative_day,
    .by_group = TRUE
  ) |>
  mutate(
    CAR = cumsum(AR)
  ) |>
  ungroup() |>
  arrange(
    event_ID,
    relative_day
  )

event_window_data
```

計算後に欠損値や非有限値がないことを確認する。

```{r}
#| label: validate-event-window-data

invalid_event_window_rows <- event_window_data |>
  filter(
    !is.finite(R) |
      !is.finite(R_M) |
      !is.finite(normal_return) |
      !is.finite(AR) |
      !is.finite(CAR)
  )

invalid_event_window_rows

if (nrow(invalid_event_window_rows) > 0) {
  stop("イベント期間のARまたはCARに欠損値があります。")
}
```

```{r}
#| label: inspect-event-window-data

event_window_data |>
  select(
    event_ID,
    firm_ID,
    event_strength,
    relative_day,
    date,
    R,
    R_M,
    normal_return,
    AR,
    CAR
  ) |>
  slice_head(n = 20)
```


## 6.20 AARとCAAR

イベント強度別に、平均異常リターン（AAR）と平均累積異常リターン（CAAR）を計算する。

$$
AAR_{g,t}
=
\frac{1}{N_g}
\sum_{i \in g}
AR_{i,t}
$$

$$
CAAR_{g,t}
=
\frac{1}{N_g}
\sum_{i \in g}
CAR_{i,t}
$$

```{r}
#| label: define-significance-stars

significance_stars <- function(p_value) {
  case_when(
    is.na(p_value) ~ "",
    p_value < 0.01 ~ "***",
    p_value < 0.05 ~ "**",
    p_value < 0.10 ~ "*",
    TRUE ~ ""
  )
}
```

```{r}
#| label: calculate-daily-event-statistics

daily_event_statistics <- event_window_data |>
  group_by(
    relative_day,
    event_strength
  ) |>
  summarise(
    events = n_distinct(event_ID),
    AAR = mean(AR),
    CAAR = mean(CAR),
    standard_deviation_AR = sd(AR),
    standard_deviation_CAR = sd(CAR),
    .groups = "drop"
  ) |>
  mutate(
    standard_error_AAR =
      standard_deviation_AR /
      sqrt(events),
    standard_error_CAAR =
      standard_deviation_CAR /
      sqrt(events),
    t_AAR = if_else(
      is.finite(standard_error_AAR) &
        standard_error_AAR > 0,
      AAR / standard_error_AAR,
      NA_real_
    ),
    t_CAAR = if_else(
      is.finite(standard_error_CAAR) &
        standard_error_CAAR > 0,
      CAAR / standard_error_CAAR,
      NA_real_
    ),
    p_AAR = if_else(
      is.finite(t_AAR),
      2 * pt(
        -abs(t_AAR),
        df = events - 1
      ),
      NA_real_
    ),
    p_CAAR = if_else(
      is.finite(t_CAAR),
      2 * pt(
        -abs(t_CAAR),
        df = events - 1
      ),
      NA_real_
    ),
    significance_AAR =
      significance_stars(p_AAR),
    significance_CAAR =
      significance_stars(p_CAAR)
  ) |>
  arrange(
    event_strength,
    relative_day
  )

daily_event_statistics
```

イベント強度を区別しない全イベントのAARとCAARも計算する。

```{r}
#| label: calculate-overall-daily-statistics

overall_daily_statistics <- event_window_data |>
  group_by(relative_day) |>
  summarise(
    events = n_distinct(event_ID),
    AAR = mean(AR),
    CAAR = mean(CAR),
    standard_deviation_AR = sd(AR),
    standard_deviation_CAR = sd(CAR),
    .groups = "drop"
  ) |>
  mutate(
    standard_error_AAR =
      standard_deviation_AR /
      sqrt(events),
    standard_error_CAAR =
      standard_deviation_CAR /
      sqrt(events),
    t_AAR = if_else(
      is.finite(standard_error_AAR) &
        standard_error_AAR > 0,
      AAR / standard_error_AAR,
      NA_real_
    ),
    t_CAAR = if_else(
      is.finite(standard_error_CAAR) &
        standard_error_CAAR > 0,
      CAAR / standard_error_CAAR,
      NA_real_
    ),
    p_AAR = if_else(
      is.finite(t_AAR),
      2 * pt(
        -abs(t_AAR),
        df = events - 1
      ),
      NA_real_
    ),
    p_CAAR = if_else(
      is.finite(t_CAAR),
      2 * pt(
        -abs(t_CAAR),
        df = events - 1
      ),
      NA_real_
    ),
    significance_AAR =
      significance_stars(p_AAR),
    significance_CAAR =
      significance_stars(p_CAAR)
  ) |>
  arrange(relative_day)

overall_daily_statistics
```

### イベント強度別CAAR

```{r}
#| label: plot-caar-by-event-strength
#| fig-width: 9
#| fig-height: 5

daily_event_statistics |>
  ggplot(
    aes(
      x = relative_day,
      y = CAAR,
      linetype = event_strength
    )
  ) +
  annotate(
    "rect",
    xmin = -1,
    xmax = 1,
    ymin = -Inf,
    ymax = Inf,
    alpha = 0.08
  ) +
  geom_line(linewidth = 0.8) +
  geom_hline(
    yintercept = 0,
    linetype = "dotted"
  ) +
  scale_y_continuous(
    labels = scales::label_percent()
  ) +
  labs(
    x = "Relative Trading Day",
    y = "CAAR",
    linetype = "Event Strength",
    title = "CAAR by Earnings-Surprise Group"
  ) +
  theme_classic()
```

### イベント日前後のAAR

```{r}
#| label: plot-aar-around-event
#| fig-width: 9
#| fig-height: 5

daily_event_statistics |>
  filter(
    between(
      relative_day,
      -10,
      10
    )
  ) |>
  ggplot(
    aes(
      x = relative_day,
      y = AAR,
      linetype = event_strength
    )
  ) +
  geom_line(linewidth = 0.8) +
  geom_point() +
  geom_vline(
    xintercept = 0,
    linetype = "dotted"
  ) +
  geom_hline(
    yintercept = 0,
    linetype = "dotted"
  ) +
  scale_x_continuous(
    breaks = seq(-10, 10, 2)
  ) +
  scale_y_continuous(
    labels = scales::label_percent()
  ) +
  labs(
    x = "Relative Trading Day",
    y = "AAR",
    linetype = "Event Strength",
    title = "Average Abnormal Returns around the Event"
  ) +
  theme_classic()
```

最も強いイベント群について、イベント日前後5日の検定結果を表示する。

```{r}
#| label: strongest-event-daily-table

strongest_event_daily_table <- daily_event_statistics |>
  filter(
    event_strength == 5,
    between(
      relative_day,
      -5,
      5
    )
  ) |>
  select(
    relative_day,
    events,
    AAR,
    t_AAR,
    p_AAR,
    significance_AAR,
    CAAR,
    t_CAAR,
    p_CAAR,
    significance_CAAR
  )

strongest_event_daily_table
```

## 6.21 複数のイベント・ウィンドウ

日次のCARだけでなく、実務でよく利用される複数のイベント・ウィンドウについて、イベント単位の累積異常リターンを計算する。

```{r}
#| label: define-summary-windows

summary_windows <- tribble(
  ~window_ID, ~window_label, ~start_day, ~end_day,
  "m1_p1", "[-1, +1]", -1L, 1L,
  "0_p1", "[0, +1]", 0L, 1L,
  "m5_p5", "[-5, +5]", -5L, 5L,
  "m30_p30", "[-30, +30]", -30L, 30L
)

summary_windows
```

`pmap_dfr()` を使って、各ウィンドウに同じ集計処理を適用する。

```{r}
#| label: calculate-event-window-returns

event_level_window_returns <- pmap_dfr(
  summary_windows,
  \(window_ID,
    window_label,
    start_day,
    end_day) {
    event_window_data |>
      filter(
        between(
          relative_day,
          start_day,
          end_day
        )
      ) |>
      group_by(
        event_ID,
        firm_ID,
        event_date,
        event_trade_date,
        event_year,
        event_strength,
        earnings_surprise
      ) |>
      summarise(
        CAR_window = sum(AR),
        observed_days = n(),
        .groups = "drop"
      ) |>
      mutate(
        window_ID = .env$window_ID,
        window_label = .env$window_label,
        start_day = .env$start_day,
        end_day = .env$end_day,
        expected_days =
          .env$end_day -
          .env$start_day + 1L,
        .before = CAR_window
      )
  }
) |>
  arrange(
    window_ID,
    event_ID
  )

event_level_window_returns
```

各ウィンドウで必要な日数がそろっていることを確認する。

```{r}
#| label: validate-summary-windows

invalid_window_observations <-
  event_level_window_returns |>
  filter(
    observed_days != expected_days
  )

invalid_window_observations

if (nrow(invalid_window_observations) > 0) {
  stop("イベント・ウィンドウの日数が不足するイベントがあります。")
}
```

イベント強度別の平均CARとt検定を計算する。

```{r}
#| label: summarize-event-window-returns

event_window_summary <- event_level_window_returns |>
  group_by(
    window_ID,
    window_label,
    start_day,
    end_day,
    event_strength
  ) |>
  summarise(
    events = n_distinct(event_ID),
    mean_CAR = mean(CAR_window),
    median_CAR = median(CAR_window),
    standard_deviation_CAR =
      sd(CAR_window),
    positive_CAR_ratio =
      mean(CAR_window > 0),
    .groups = "drop"
  ) |>
  mutate(
    standard_error_CAR =
      standard_deviation_CAR /
      sqrt(events),
    t_value = if_else(
      is.finite(standard_error_CAR) &
        standard_error_CAR > 0,
      mean_CAR /
        standard_error_CAR,
      NA_real_
    ),
    p_value = if_else(
      is.finite(t_value),
      2 * pt(
        -abs(t_value),
        df = events - 1
      ),
      NA_real_
    ),
    significance =
      significance_stars(p_value)
  ) |>
  arrange(
    window_ID,
    event_strength
  )

event_window_summary
```

全イベントを対象としたウィンドウ別結果も計算する。

```{r}
#| label: summarize-overall-window-returns

overall_window_summary <- event_level_window_returns |>
  group_by(
    window_ID,
    window_label,
    start_day,
    end_day
  ) |>
  summarise(
    events = n_distinct(event_ID),
    mean_CAR = mean(CAR_window),
    median_CAR = median(CAR_window),
    standard_deviation_CAR =
      sd(CAR_window),
    positive_CAR_ratio =
      mean(CAR_window > 0),
    .groups = "drop"
  ) |>
  mutate(
    standard_error_CAR =
      standard_deviation_CAR /
      sqrt(events),
    t_value = if_else(
      is.finite(standard_error_CAR) &
        standard_error_CAR > 0,
      mean_CAR /
        standard_error_CAR,
      NA_real_
    ),
    p_value = if_else(
      is.finite(t_value),
      2 * pt(
        -abs(t_value),
        df = events - 1
      ),
      NA_real_
    ),
    significance =
      significance_stars(p_value)
  ) |>
  arrange(window_ID)

overall_window_summary
```

### 短期CARの分布

```{r}
#| label: plot-short-window-car
#| fig-width: 8
#| fig-height: 5

event_level_window_returns |>
  filter(window_ID == "m1_p1") |>
  ggplot(
    aes(
      x = event_strength,
      y = CAR_window
    )
  ) +
  geom_boxplot(
    outlier.alpha = 0.25
  ) +
  geom_hline(
    yintercept = 0,
    linetype = "dotted"
  ) +
  scale_y_continuous(
    labels = scales::label_percent()
  ) +
  labs(
    x = "Event Strength",
    y = "CAR [-1, +1]",
    title = "Short-Window CAR by Earnings Surprise"
  ) +
  theme_classic()
```

### ウィンドウ別平均CAR

```{r}
#| label: plot-window-mean-car
#| fig-width: 9
#| fig-height: 5

event_window_summary |>
  ggplot(
    aes(
      x = event_strength,
      y = mean_CAR,
      fill = window_label
    )
  ) +
  geom_col(
    position = "dodge"
  ) +
  geom_hline(
    yintercept = 0,
    linetype = "dotted"
  ) +
  scale_y_continuous(
    labels = scales::label_percent()
  ) +
  labs(
    x = "Event Strength",
    y = "Mean CAR",
    fill = "Window",
    title = "Mean CAR across Event Windows"
  ) +
  theme_classic()
```

## 6.22 決算サプライズと短期CAR

イベント強度は決算サプライズの順位情報だけを使用する。ここでは連続変数としての決算サプライズと、短期CAR `[-1,+1]` の関係を回帰分析で確認する。

```{r}
#| label: prepare-surprise-regression

surprise_regression_data <-
  event_level_window_returns |>
  filter(
    window_ID == "m1_p1",
    is.finite(earnings_surprise),
    is.finite(CAR_window)
  )

surprise_regression_data
```

```{r}
#| label: estimate-surprise-regression

surprise_regression <- lm(
  CAR_window ~ earnings_surprise,
  data = surprise_regression_data
)

broom::tidy(surprise_regression)
broom::glance(surprise_regression)
```

```{r}
#| label: plot-surprise-regression
#| fig-width: 8
#| fig-height: 5

surprise_regression_data |>
  ggplot(
    aes(
      x = earnings_surprise,
      y = CAR_window
    )
  ) +
  geom_point(alpha = 0.35) +
  geom_smooth(
    method = "lm",
    se = FALSE
  ) +
  geom_hline(
    yintercept = 0,
    linetype = "dotted"
  ) +
  scale_y_continuous(
    labels = scales::label_percent()
  ) +
  labs(
    x = "Standardized Earnings Surprise",
    y = "CAR [-1, +1]",
    title = "Earnings Surprise and Short-Window CAR"
  ) +
  theme_classic()
```

## 6.23 結果の保存

イベント単位の結果を作成する。各イベント・ウィンドウのCARを横持ちに変換し、マーケット・モデルの推定値と結合する。

```{r}
#| label: prepare-event-level-output

event_window_wide <- event_level_window_returns |>
  select(
    event_ID,
    window_ID,
    CAR_window
  ) |>
  pivot_wider(
    names_from = window_ID,
    values_from = CAR_window,
    names_prefix = "CAR_"
  )

event_level_output <- market_model_parameters |>
  semi_join(
    eligible_events,
    by = "event_ID"
  ) |>
  left_join(
    event_window_wide,
    by = "event_ID"
  ) |>
  arrange(event_ID)

event_level_output
```

日次のイベント結果と日次集計結果も保存対象とする。

```{r}
#| label: prepare-daily-outputs

event_daily_output <- event_window_data |>
  select(
    event_ID,
    firm_ID,
    event_date,
    event_trade_date,
    event_year,
    event_strength,
    earnings_surprise,
    relative_day,
    date,
    R,
    R_M,
    normal_return,
    AR,
    CAR,
    alpha,
    beta,
    sigma_AR,
    r_squared,
    estimation_observations
  )

event_summary_output <- daily_event_statistics |>
  arrange(
    event_strength,
    relative_day
  )
```

3つのCSVファイルを `simulation_data/derived` に保存する。

```{r}
#| label: define-output-paths

if (!dir.exists(derived_data_dir)) {
  dir.create(
    derived_data_dir,
    recursive = TRUE
  )
}

output_data <- list(
  event_results =
    event_level_output,
  event_daily =
    event_daily_output,
  event_summary =
    event_summary_output
)

output_paths <- c(
  event_results = file.path(
    derived_data_dir,
    "ch08_event_results.csv"
  ),
  event_daily = file.path(
    derived_data_dir,
    "ch08_event_daily.csv"
  ),
  event_summary = file.path(
    derived_data_dir,
    "ch08_event_summary.csv"
  )
)

output_paths
```

```{r}
#| label: save-event-study-outputs

walk2(
  output_data,
  output_paths,
  \(data, path) {
    readr::write_csv(
      data,
      path
    )
  }
)

output_paths
```

保存したファイルを読み直し、行数と列名を検証する。

```{r}
#| label: verify-event-study-outputs

output_verification <- imap_dfr(
  output_data,
  \(expected_data, data_name) {
    output_path <-
      output_paths[[data_name]]

    output_check <- readr::read_csv(
      output_path,
      show_col_types = FALSE
    )

    stopifnot(
      nrow(output_check) ==
        nrow(expected_data)
    )

    stopifnot(
      identical(
        names(output_check),
        names(expected_data)
      )
    )

    tibble(
      data = data_name,
      output_file = output_path,
      rows = nrow(output_check),
      columns = ncol(output_check),
      size_bytes =
        file.info(output_path)$size
    )
  }
)

output_verification
```

## 6.24 まとめ

本章では、決算発表の翌取引日をイベント日0として、マーケット・モデルによるイベントスタディを実施した。推定期間にはイベント日の130取引日前から31取引日前までの100日を使用し、イベント期間には30取引日前から30取引日後までの61日を使用した。

イベントごとの回帰推定には `nest()` と `purrr::map()`、複数のイベント・ウィンドウには `pmap_dfr()`、複数ファイルの保存には `walk2()` を使用した。明示的なループは使用していない。

結果は次の3ファイルに保存される。

```text
simulation_data/derived/ch08_event_results.csv
simulation_data/derived/ch08_event_daily.csv
simulation_data/derived/ch08_event_summary.csv
```
