# 第6章 イベントスタディ

本章では、企業の決算発表を対象としてイベントスタディを行う。イベントスタディは、企業イベントの前後に観察された株式リターンから、通常時に予想されるリターンを差し引き、イベント固有の株価反応を測定する方法である。

本章では、次の処理を順番に行う。

1. 個別株リターン、市場リターン、イベント情報を読み込む
2. 決算サプライズを計算し、イベントを5群に分類する
3. 発表日の翌取引日をイベント日0として設定する
4. 推定期間を使ってイベントごとのマーケット・モデルを推定する
5. 異常リターンと累積異常リターンを計算する
6. AAR、CAAR、複数のイベント・ウィンドウについて統計的検定を行う
7. 決算サプライズと短期CARの関係を確認する
8. イベント単位と日次集計の結果を保存する

反復処理には明示的なループを使わず、`purrr::map()`、`pmap_dfr()`、`walk2()`を使用する。パイプ演算子はnative pipeの`|>`に統一する。

## 6.1 イベントスタディの基本設計

### 6.1.1 マーケット・モデル

企業 $i$ の日 $t$ における実現リターンを $R_{i,t}$、市場リターンを $R_{M,t}$ とする。推定期間では、次のマーケット・モデルを推定する。

$$
R_{i,t}
=
\alpha_i
+
\beta_i R_{M,t}
+
\varepsilon_{i,t}
$$

推定された通常リターンは次式で表される。

$$
\widehat{R}_{i,t}
=
\widehat{\alpha}_i
+
\widehat{\beta}_i R_{M,t}
$$

異常リターン $AR_{i,t}$ は、実現リターンと通常リターンの差である。

$$
AR_{i,t}
=
R_{i,t}
-
\widehat{R}_{i,t}
$$

イベント期間の開始日から日 $t$ までの累積異常リターン $CAR_{i,t}$ は、異常リターンを累積して計算する。

$$
CAR_{i,t}
=
\sum_{\tau=T_1}^{t} AR_{i,\tau}
$$

### 6.1.2 分析期間

本章では、イベント日0を基準として次の期間を使用する。

| 期間 | 相対取引日 | 用途 |
|---|---:|---|
| 推定期間 | -130日から-31日 | マーケット・モデルの推定 |
| 事前イベント期間 | -30日から-1日 | 発表前の株価反応 |
| イベント日 | 0日 | 発表後最初の取引日 |
| 事後イベント期間 | 1日から30日 | 発表後の株価反応 |

推定期間は100取引日、イベント期間は61取引日である。マーケット・モデルの推定には、最低80観測を必要とする。

### 6.1.3 分析環境

```{r}
#| label: setup
#| message: false
#| warning: false

source("R/utility_LFL.R")

suppressPackageStartupMessages({
  library(tidyverse)
  library(broom)
  library(ggthemes)
})

estimation_start <- -130L
estimation_end <- -31L
event_start <- -30L
event_end <- 30L
minimum_estimation_observations <- 80L

tbl_window_parameter <- tribble(
  ~parameter, ~value,
  "estimation_start", estimation_start,
  "estimation_end", estimation_end,
  "event_start", event_start,
  "event_end", event_end,
  "minimum_estimation_observations", minimum_estimation_observations
)

tbl_window_parameter
```

プロジェクトルートとデータディレクトリを確認する。

```{r}
#| label: resolve-directories

vec_project_candidate <- unique(c(
  Sys.getenv("QUARTO_PROJECT_DIR"),
  getwd(),
  dirname(getwd())
))

vec_project_candidate <- vec_project_candidate[
  nzchar(vec_project_candidate)
]

vec_project_match <- vec_project_candidate[
  file.exists(file.path(vec_project_candidate, "_quarto.yml"))
]

if (length(vec_project_match) == 0L) {
  stop("LagrangeFinanceのプロジェクトルートを確認できません。")
}

project_dir <- normalizePath(
  vec_project_match[[1]],
  winslash = "/",
  mustWork = TRUE
)

simulation_data_dir <- file.path(
  project_dir,
  "simulation_data"
)

derived_data_dir <- file.path(
  simulation_data_dir,
  "derived"
)

dir.create(
  derived_data_dir,
  recursive = TRUE,
  showWarnings = FALSE
)

tibble(
  directory = c(
    "project",
    "simulation_data",
    "derived"
  ),
  path = c(
    project_dir,
    simulation_data_dir,
    derived_data_dir
  )
)
```

## 6.2 入力データの読み込みと検証

### 6.2.1 入力ファイル

本章では次の3ファイルを使用する。

```text
ch08_return_data.csv
ch08_market_return_data.csv
ch08_event_data.csv
```

ファイル名は旧教材の章番号に由来するが、本書では第6章の入力データとして使用する。

```{r}
#| label: find-input-files

vec_input_file <- c(
  return = "ch08_return_data.csv",
  market = "ch08_market_return_data.csv",
  event = "ch08_event_data.csv"
)

vec_input_path <- purrr::map_chr(
  vec_input_file,
  find_data_file_LFL,
  search_dir = simulation_data_dir
)

tibble(
  data_name = names(vec_input_path),
  file_name = basename(vec_input_path),
  path = unname(vec_input_path)
)
```

### 6.2.2 データの読み込み

```{r}
#| label: read-input-data

tbl_return_raw <- readr::read_csv(
  vec_input_path[["return"]],
  show_col_types = FALSE
)

tbl_market_raw <- readr::read_csv(
  vec_input_path[["market"]],
  show_col_types = FALSE
)

tbl_event_raw <- readr::read_csv(
  vec_input_path[["event"]],
  show_col_types = FALSE
)
```

### 6.2.3 必須列の確認

```{r}
#| label: validate-required-columns

validate_required_columns_LFL(
  tbl_return_raw,
  c("date", "firm_ID", "R"),
  "tbl_return_raw"
)

validate_required_columns_LFL(
  tbl_market_raw,
  c("date", "R_M"),
  "tbl_market_raw"
)

validate_required_columns_LFL(
  tbl_event_raw,
  c(
    "event_date",
    "firm_ID",
    "earnings_forecast",
    "realized_earnings",
    "lagged_ME"
  ),
  "tbl_event_raw"
)
```

### 6.2.4 データ型の整理

```{r}
#| label: prepare-input-data

tbl_return <- tbl_return_raw |>
  transmute(
    date = as.Date(date),
    firm_ID = as.integer(firm_ID),
    R = as.numeric(R)
  ) |>
  arrange(
    firm_ID,
    date
  )

tbl_market <- tbl_market_raw |>
  transmute(
    date = as.Date(date),
    R_M = as.numeric(R_M)
  ) |>
  arrange(date)

tbl_event <- tbl_event_raw |>
  transmute(
    event_date = as.Date(event_date),
    firm_ID = as.integer(firm_ID),
    earnings_forecast = as.numeric(
      earnings_forecast
    ),
    realized_earnings = as.numeric(
      realized_earnings
    ),
    lagged_ME = as.numeric(lagged_ME)
  ) |>
  arrange(
    event_date,
    firm_ID
  )
```

### 6.2.5 キーと欠損値の検証

```{r}
#| label: validate-keys

validate_unique_keys_LFL(
  tbl_return,
  c("firm_ID", "date"),
  "tbl_return"
)

validate_unique_keys_LFL(
  tbl_market,
  "date",
  "tbl_market"
)

validate_unique_keys_LFL(
  tbl_event,
  c("firm_ID", "event_date"),
  "tbl_event"
)
```

```{r}
#| label: summarize-missing-values

tbl_missing_summary <- bind_rows(
  summarize_missing_values_LFL(
    tbl_return,
    "return"
  ),
  summarize_missing_values_LFL(
    tbl_market,
    "market"
  ),
  summarize_missing_values_LFL(
    tbl_event,
    "event"
  )
)

tbl_missing_summary
```

### 6.2.6 入力データの概要

```{r}
#| label: input-data-overview

tbl_input_overview <- tribble(
  ~data_name, ~observations, ~firms, ~first_date, ~last_date,
  "individual returns",
  nrow(tbl_return),
  n_distinct(tbl_return$firm_ID),
  min(tbl_return$date, na.rm = TRUE),
  max(tbl_return$date, na.rm = TRUE),
  "market returns",
  nrow(tbl_market),
  NA_integer_,
  min(tbl_market$date, na.rm = TRUE),
  max(tbl_market$date, na.rm = TRUE),
  "events",
  nrow(tbl_event),
  n_distinct(tbl_event$firm_ID),
  min(tbl_event$event_date, na.rm = TRUE),
  max(tbl_event$event_date, na.rm = TRUE)
)

tbl_input_overview
```

### 6.2.7 個別株リターンの分布

```{r}
#| label: plot-return-distribution
#| fig-width: 8
#| fig-height: 5

plot_return_distribution <- tbl_return |>
  filter(is.finite(R)) |>
  ggplot(aes(x = R)) +
  geom_histogram(bins = 80) +
  geom_vline(
    xintercept = 0,
    linetype = "dotted"
  ) +
  scale_x_continuous(
    labels = scales::label_percent()
  ) +
  labs(
    x = "Daily return",
    y = "Observations",
    title = "Distribution of Individual Stock Returns"
  ) +
  theme_classic()

plot_return_distribution
```

### 6.2.8 市場リターンの時系列

```{r}
#| label: plot-market-return-series
#| fig-width: 10
#| fig-height: 4.5

plot_market_return_series <- tbl_market |>
  ggplot(aes(x = date, y = R_M)) +
  geom_line(linewidth = 0.4) +
  geom_hline(
    yintercept = 0,
    linetype = "dotted"
  ) +
  scale_y_continuous(
    labels = scales::label_percent()
  ) +
  labs(
    x = NULL,
    y = "Market return",
    title = "Daily Market Returns"
  ) +
  theme_classic()

plot_market_return_series
```

## 6.3 決算サプライズとイベント分類

### 6.3.1 決算サプライズ

決算サプライズは、実現利益と予想利益の差を期首時価総額で標準化して計算する。

$$
Surprise_i
=
\frac{
RealizedEarnings_i
-
ForecastEarnings_i
}{
ME_{i,-1}
}
$$

正の値は実現利益が予想を上回ったことを、負の値は予想を下回ったことを表す。

```{r}
#| label: compute-earnings-surprise

tbl_event <- compute_earnings_surprise_LFL(
  tbl_event = tbl_event,
  number_of_groups = 5L
)

tbl_event |>
  select(
    event_ID,
    firm_ID,
    event_date,
    event_year,
    earnings_surprise,
    event_strength
  ) |>
  slice_head(n = 20)
```

### 6.3.2 イベント強度別の概要

```{r}
#| label: summarize-event-strength

tbl_event_strength_summary <- tbl_event |>
  group_by(
    event_year,
    event_strength
  ) |>
  summarise(
    events = n(),
    mean_surprise = mean(
      earnings_surprise,
      na.rm = TRUE
    ),
    median_surprise = median(
      earnings_surprise,
      na.rm = TRUE
    ),
    .groups = "drop"
  ) |>
  arrange(
    event_year,
    event_strength
  )

tbl_event_strength_summary
```

### 6.3.3 決算サプライズの分布

```{r}
#| label: plot-earnings-surprise-distribution
#| fig-width: 8
#| fig-height: 5

plot_earnings_surprise_distribution <- tbl_event |>
  filter(is.finite(earnings_surprise)) |>
  ggplot(
    aes(
      x = earnings_surprise,
      linetype = event_strength
    )
  ) +
  geom_density(linewidth = 0.8) +
  geom_vline(
    xintercept = 0,
    linetype = "dotted"
  ) +
  labs(
    x = "Standardized earnings surprise",
    y = "Density",
    linetype = "Event strength",
    title = "Distribution of Earnings Surprise"
  ) +
  theme_classic()

plot_earnings_surprise_distribution
```

### 6.3.4 イベント強度別の箱ひげ図

```{r}
#| label: plot-surprise-by-strength
#| fig-width: 8
#| fig-height: 5

plot_surprise_by_strength <- tbl_event |>
  filter(is.finite(earnings_surprise)) |>
  ggplot(
    aes(
      x = event_strength,
      y = earnings_surprise
    )
  ) +
  geom_boxplot(
    outlier.alpha = 0.25
  ) +
  geom_hline(
    yintercept = 0,
    linetype = "dotted"
  ) +
  labs(
    x = "Event strength",
    y = "Standardized earnings surprise",
    title = "Earnings Surprise by Event-Strength Group"
  ) +
  theme_classic()

plot_surprise_by_strength
```

### 6.3.5 年度別イベント件数

```{r}
#| label: plot-events-by-year
#| fig-width: 9
#| fig-height: 5

plot_events_by_year <- tbl_event |>
  count(
    event_year,
    event_strength,
    name = "events"
  ) |>
  ggplot(
    aes(
      x = factor(event_year),
      y = events,
      fill = event_strength
    )
  ) +
  geom_col(
    position = "dodge"
  ) +
  labs(
    x = "Event year",
    y = "Events",
    fill = "Event strength",
    title = "Number of Earnings Events by Year"
  ) +
  theme_classic()

plot_events_by_year
```

## 6.4 イベント日とイベント・パネル

### 6.4.1 取引日カレンダー

市場リターンの日付を取引日カレンダーとして使用する。

```{r}
#| label: build-trading-calendar

tbl_trading_calendar <- tbl_market |>
  distinct(date) |>
  arrange(date) |>
  mutate(
    date_ID = row_number()
  ) |>
  select(
    date_ID,
    date
  )

tbl_market_with_ID <- tbl_market |>
  inner_join(
    tbl_trading_calendar,
    by = "date"
  ) |>
  select(
    date_ID,
    date,
    R_M
  )

tbl_return_market <- tbl_return |>
  inner_join(
    tbl_market_with_ID,
    by = "date"
  ) |>
  select(
    firm_ID,
    date_ID,
    R,
    R_M
  ) |>
  arrange(
    firm_ID,
    date_ID
  )
```

### 6.4.2 イベント日0

決算発表は取引終了後に行われると仮定する。そのため、発表日が取引日であっても、その次の取引日をイベント日0とする。

```{r}
#| label: assign-event-day-zero

tbl_event <- assign_event_day_zero_LFL(
  tbl_event = tbl_event,
  tbl_trading_calendar = tbl_trading_calendar
)

tbl_event |>
  select(
    event_ID,
    firm_ID,
    event_date,
    event_trade_date,
    event_trade_date_ID,
    event_strength,
    earnings_surprise
  ) |>
  slice_head(n = 20)
```

### 6.4.3 発表日からイベント日0までの日数

```{r}
#| label: plot-event-date-gap
#| fig-width: 8
#| fig-height: 5

tbl_event_gap <- tbl_event |>
  mutate(
    calendar_day_gap = as.integer(
      event_trade_date - event_date
    )
  )

plot_event_date_gap <- tbl_event_gap |>
  count(
    calendar_day_gap,
    name = "events"
  ) |>
  ggplot(
    aes(
      x = factor(calendar_day_gap),
      y = events
    )
  ) +
  geom_col() +
  labs(
    x = "Calendar days from announcement to event day 0",
    y = "Events",
    title = "Delay from Announcement Date to Event Day 0"
  ) +
  theme_classic()

plot_event_date_gap
```

### 6.4.4 イベント・パネル

```{r}
#| label: create-event-study-panel

tbl_event_panel <- create_event_study_panel_LFL(
  tbl_event = tbl_event,
  tbl_trading_calendar = tbl_trading_calendar,
  tbl_return_market = tbl_return_market,
  estimation_start = estimation_start,
  event_end = event_end
)

tbl_event_panel |>
  select(
    event_ID,
    firm_ID,
    relative_day,
    date,
    R,
    R_M
  ) |>
  slice_head(n = 20)
```

### 6.4.5 データ利用可能性

```{r}
#| label: summarize-event-data-coverage

estimation_window_length <-
  estimation_end -
  estimation_start + 1L

event_window_length <-
  event_end -
  event_start + 1L

tbl_event_coverage <- tbl_event_panel |>
  group_by(
    event_ID,
    firm_ID,
    event_strength
  ) |>
  summarise(
    valid_estimation_days = sum(
      between(
        relative_day,
        estimation_start,
        estimation_end
      ) &
        is.finite(R) &
        is.finite(R_M)
    ),
    valid_event_days = sum(
      between(
        relative_day,
        event_start,
        event_end
      ) &
        is.finite(R) &
        is.finite(R_M)
    ),
    .groups = "drop"
  )

tbl_event_coverage |>
  summarise(
    events = n(),
    complete_estimation_window = sum(
      valid_estimation_days ==
        estimation_window_length
    ),
    usable_estimation_window = sum(
      valid_estimation_days >=
        minimum_estimation_observations
    ),
    complete_event_window = sum(
      valid_event_days ==
        event_window_length
    )
  )
```

### 6.4.6 推定期間の利用可能日数

```{r}
#| label: plot-estimation-coverage
#| fig-width: 8
#| fig-height: 5

plot_estimation_coverage <- tbl_event_coverage |>
  ggplot(
    aes(
      x = valid_estimation_days
    )
  ) +
  geom_histogram(
    binwidth = 5,
    boundary = 0
  ) +
  geom_vline(
    xintercept =
      minimum_estimation_observations,
    linetype = "dotted"
  ) +
  labs(
    x = "Valid estimation-window observations",
    y = "Events",
    title = "Estimation-Window Data Coverage"
  ) +
  theme_classic()

plot_estimation_coverage
```

## 6.5 マーケット・モデルの推定

### 6.5.1 イベント別回帰

```{r}
#| label: estimate-market-models

tbl_market_model <- estimate_market_models_LFL(
  tbl_event_panel = tbl_event_panel,
  estimation_start = estimation_start,
  estimation_end = estimation_end,
  minimum_observations =
    minimum_estimation_observations
)

tbl_market_model |>
  slice_head(n = 20)
```

### 6.5.2 推定結果の概要

```{r}
#| label: summarize-market-models

tbl_market_model_summary <- tbl_market_model |>
  summarise(
    estimated_events = n(),
    mean_alpha = mean(alpha),
    mean_beta = mean(beta),
    median_beta = median(beta),
    minimum_beta = min(beta),
    maximum_beta = max(beta),
    mean_r_squared = mean(r_squared),
    median_r_squared = median(r_squared),
    mean_sigma_AR = mean(sigma_AR),
    minimum_observations =
      min(estimation_observations),
    maximum_observations =
      max(estimation_observations)
  )

tbl_market_model_summary
```

### 6.5.3 ベータの分布

```{r}
#| label: plot-market-beta
#| fig-width: 8
#| fig-height: 5

plot_market_beta <- tbl_market_model |>
  ggplot(aes(x = beta)) +
  geom_histogram(bins = 40) +
  geom_vline(
    xintercept = 1,
    linetype = "dotted"
  ) +
  labs(
    x = "Market beta",
    y = "Events",
    title = "Distribution of Event-Specific Market Betas"
  ) +
  theme_classic()

plot_market_beta
```

### 6.5.4 アルファの分布

```{r}
#| label: plot-market-alpha
#| fig-width: 8
#| fig-height: 5

plot_market_alpha <- tbl_market_model |>
  ggplot(aes(x = alpha)) +
  geom_histogram(bins = 40) +
  geom_vline(
    xintercept = 0,
    linetype = "dotted"
  ) +
  scale_x_continuous(
    labels = scales::label_percent()
  ) +
  labs(
    x = "Market-model alpha",
    y = "Events",
    title = "Distribution of Event-Specific Alphas"
  ) +
  theme_classic()

plot_market_alpha
```

### 6.5.5 決定係数の分布

```{r}
#| label: plot-market-model-r-squared
#| fig-width: 8
#| fig-height: 5

plot_market_model_r_squared <- tbl_market_model |>
  ggplot(aes(x = r_squared)) +
  geom_histogram(bins = 40) +
  labs(
    x = "R-squared",
    y = "Events",
    title = "Goodness of Fit of Event-Specific Market Models"
  ) +
  theme_classic()

plot_market_model_r_squared
```

### 6.5.6 ベータと決定係数

```{r}
#| label: plot-beta-r-squared
#| fig-width: 8
#| fig-height: 5

plot_beta_r_squared <- tbl_market_model |>
  ggplot(
    aes(
      x = beta,
      y = r_squared,
      shape = event_strength
    )
  ) +
  geom_point(alpha = 0.55) +
  geom_vline(
    xintercept = 1,
    linetype = "dotted"
  ) +
  labs(
    x = "Market beta",
    y = "R-squared",
    shape = "Event strength",
    title = "Market Beta and Model Fit"
  ) +
  theme_classic()

plot_beta_r_squared
```

## 6.6 異常リターンと累積異常リターン

### 6.6.1 ARとCAR

```{r}
#| label: compute-abnormal-returns

tbl_abnormal_return <- compute_abnormal_returns_LFL(
  tbl_event_panel = tbl_event_panel,
  tbl_market_model = tbl_market_model,
  event_start = event_start,
  event_end = event_end,
  require_complete_window = TRUE
)

tbl_abnormal_return |>
  select(
    event_ID,
    firm_ID,
    event_strength,
    relative_day,
    date,
    R,
    R_M,
    normal_return,
    AR,
    CAR
  ) |>
  slice_head(n = 20)
```

### 6.6.2 AARとCAAR

イベント強度 $g$ に属するイベント数を $N_g$ とすると、平均異常リターンは次式で表される。

$$
AAR_{g,t}
=
\frac{1}{N_g}
\sum_{i \in g}
AR_{i,t}
$$

平均累積異常リターンは次式で表される。

$$
CAAR_{g,t}
=
\frac{1}{N_g}
\sum_{i \in g}
CAR_{i,t}
$$

```{r}
#| label: significance-function

significance_stars <- function(p_value) {
  case_when(
    is.na(p_value) ~ "",
    p_value < 0.01 ~ "***",
    p_value < 0.05 ~ "**",
    p_value < 0.10 ~ "*",
    TRUE ~ ""
  )
}
```

```{r}
#| label: compute-daily-statistics

tbl_daily_statistics <- tbl_abnormal_return |>
  group_by(
    relative_day,
    event_strength
  ) |>
  summarise(
    events = n_distinct(event_ID),
    AAR = mean(AR),
    CAAR = mean(CAR),
    standard_deviation_AR = sd(AR),
    standard_deviation_CAR = sd(CAR),
    .groups = "drop"
  ) |>
  mutate(
    standard_error_AAR =
      standard_deviation_AR /
      sqrt(events),
    standard_error_CAAR =
      standard_deviation_CAR /
      sqrt(events),
    t_AAR = if_else(
      is.finite(standard_error_AAR) &
        standard_error_AAR > 0,
      AAR / standard_error_AAR,
      NA_real_
    ),
    t_CAAR = if_else(
      is.finite(standard_error_CAAR) &
        standard_error_CAAR > 0,
      CAAR / standard_error_CAAR,
      NA_real_
    ),
    p_AAR = if_else(
      is.finite(t_AAR),
      2 * pt(
        -abs(t_AAR),
        df = events - 1L
      ),
      NA_real_
    ),
    p_CAAR = if_else(
      is.finite(t_CAAR),
      2 * pt(
        -abs(t_CAAR),
        df = events - 1L
      ),
      NA_real_
    ),
    significance_AAR =
      significance_stars(p_AAR),
    significance_CAAR =
      significance_stars(p_CAAR)
  ) |>
  arrange(
    event_strength,
    relative_day
  )

tbl_daily_statistics
```

### 6.6.3 イベント強度別CAAR

```{r}
#| label: plot-caar-by-strength
#| fig-width: 10
#| fig-height: 5.5

plot_caar_by_strength <- tbl_daily_statistics |>
  ggplot(
    aes(
      x = relative_day,
      y = CAAR,
      linetype = event_strength
    )
  ) +
  annotate(
    "rect",
    xmin = -1,
    xmax = 1,
    ymin = -Inf,
    ymax = Inf,
    alpha = 0.08
  ) +
  geom_line(linewidth = 0.9) +
  geom_hline(
    yintercept = 0,
    linetype = "dotted"
  ) +
  geom_vline(
    xintercept = 0,
    linetype = "dotted"
  ) +
  scale_y_continuous(
    labels = scales::label_percent()
  ) +
  labs(
    x = "Relative trading day",
    y = "CAAR",
    linetype = "Event strength",
    title = "CAAR by Earnings-Surprise Group"
  ) +
  theme_classic()

plot_caar_by_strength
```

### 6.6.4 イベント日前後のAAR

```{r}
#| label: plot-aar-around-event
#| fig-width: 10
#| fig-height: 5.5

plot_aar_around_event <- tbl_daily_statistics |>
  filter(
    between(
      relative_day,
      -10L,
      10L
    )
  ) |>
  ggplot(
    aes(
      x = relative_day,
      y = AAR,
      linetype = event_strength
    )
  ) +
  geom_line(linewidth = 0.8) +
  geom_point() +
  geom_vline(
    xintercept = 0,
    linetype = "dotted"
  ) +
  geom_hline(
    yintercept = 0,
    linetype = "dotted"
  ) +
  scale_x_continuous(
    breaks = seq(-10, 10, 2)
  ) +
  scale_y_continuous(
    labels = scales::label_percent()
  ) +
  labs(
    x = "Relative trading day",
    y = "AAR",
    linetype = "Event strength",
    title = "Average Abnormal Returns around the Event"
  ) +
  theme_classic()

plot_aar_around_event
```

### 6.6.5 イベント日0のAAR

```{r}
#| label: plot-event-day-aar
#| fig-width: 8
#| fig-height: 5

plot_event_day_aar <- tbl_daily_statistics |>
  filter(relative_day == 0L) |>
  ggplot(
    aes(
      x = event_strength,
      y = AAR
    )
  ) +
  geom_col() +
  geom_hline(
    yintercept = 0,
    linetype = "dotted"
  ) +
  scale_y_continuous(
    labels = scales::label_percent()
  ) +
  labs(
    x = "Event strength",
    y = "Event-day AAR",
    title = "Abnormal Return on Event Day 0"
  ) +
  theme_classic()

plot_event_day_aar
```

### 6.6.6 イベント日後のCAAR

```{r}
#| label: plot-post-event-caar
#| fig-width: 10
#| fig-height: 5

plot_post_event_caar <- tbl_daily_statistics |>
  filter(
    between(
      relative_day,
      0L,
      30L
    )
  ) |>
  ggplot(
    aes(
      x = relative_day,
      y = CAAR,
      linetype = event_strength
    )
  ) +
  geom_line(linewidth = 0.9) +
  geom_hline(
    yintercept = 0,
    linetype = "dotted"
  ) +
  scale_y_continuous(
    labels = scales::label_percent()
  ) +
  labs(
    x = "Trading days after event",
    y = "CAAR",
    linetype = "Event strength",
    title = "Post-Event Cumulative Abnormal Returns"
  ) +
  theme_classic()

plot_post_event_caar
```

### 6.6.7 イベント強度別AR分布

```{r}
#| label: plot-ar-distribution-by-strength
#| fig-width: 9
#| fig-height: 5

plot_ar_distribution_by_strength <- tbl_abnormal_return |>
  filter(
    between(
      relative_day,
      -1L,
      1L
    )
  ) |>
  ggplot(
    aes(
      x = AR,
      linetype = event_strength
    )
  ) +
  geom_density(linewidth = 0.8) +
  geom_vline(
    xintercept = 0,
    linetype = "dotted"
  ) +
  scale_x_continuous(
    labels = scales::label_percent()
  ) +
  labs(
    x = "Abnormal return",
    y = "Density",
    linetype = "Event strength",
    title = "Distribution of Abnormal Returns in [-1, +1]"
  ) +
  theme_classic()

plot_ar_distribution_by_strength
```

## 6.7 イベント・ウィンドウ分析

### 6.7.1 ウィンドウ定義

```{r}
#| label: define-summary-windows

tbl_summary_window <- tribble(
  ~window_ID, ~window_label, ~start_day, ~end_day,
  "m1_p1", "[-1, +1]", -1L, 1L,
  "0_p1", "[0, +1]", 0L, 1L,
  "m5_p5", "[-5, +5]", -5L, 5L,
  "m10_p10", "[-10, +10]", -10L, 10L,
  "m30_p30", "[-30, +30]", -30L, 30L
)

tbl_summary_window
```

### 6.7.2 イベント別CAR

```{r}
#| label: compute-event-window-returns

tbl_event_window_return <-
  compute_event_window_returns_LFL(
    tbl_abnormal_return = tbl_abnormal_return,
    tbl_window = tbl_summary_window
  )

tbl_event_window_return |>
  slice_head(n = 20)
```

### 6.7.3 イベント強度別の平均CAR

```{r}
#| label: summarize-event-window-returns

tbl_event_window_summary <- tbl_event_window_return |>
  group_by(
    window_ID,
    window_label,
    start_day,
    end_day,
    event_strength
  ) |>
  summarise(
    events = n_distinct(event_ID),
    mean_CAR = mean(CAR_window),
    median_CAR = median(CAR_window),
    standard_deviation_CAR =
      sd(CAR_window),
    positive_CAR_ratio =
      mean(CAR_window > 0),
    .groups = "drop"
  ) |>
  mutate(
    standard_error_CAR =
      standard_deviation_CAR /
      sqrt(events),
    t_value = if_else(
      is.finite(standard_error_CAR) &
        standard_error_CAR > 0,
      mean_CAR /
        standard_error_CAR,
      NA_real_
    ),
    p_value = if_else(
      is.finite(t_value),
      2 * pt(
        -abs(t_value),
        df = events - 1L
      ),
      NA_real_
    ),
    significance =
      significance_stars(p_value)
  ) |>
  arrange(
    window_ID,
    event_strength
  )

tbl_event_window_summary
```

### 6.7.4 短期CARの分布

```{r}
#| label: plot-short-window-car
#| fig-width: 8
#| fig-height: 5

plot_short_window_car <- tbl_event_window_return |>
  filter(window_ID == "m1_p1") |>
  ggplot(
    aes(
      x = event_strength,
      y = CAR_window
    )
  ) +
  geom_boxplot(
    outlier.alpha = 0.25
  ) +
  geom_hline(
    yintercept = 0,
    linetype = "dotted"
  ) +
  scale_y_continuous(
    labels = scales::label_percent()
  ) +
  labs(
    x = "Event strength",
    y = "CAR [-1, +1]",
    title = "Short-Window CAR by Earnings Surprise"
  ) +
  theme_classic()

plot_short_window_car
```

### 6.7.5 ウィンドウ別平均CAR

```{r}
#| label: plot-window-mean-car
#| fig-width: 10
#| fig-height: 5.5

plot_window_mean_car <- tbl_event_window_summary |>
  ggplot(
    aes(
      x = event_strength,
      y = mean_CAR,
      fill = window_label
    )
  ) +
  geom_col(
    position = "dodge"
  ) +
  geom_hline(
    yintercept = 0,
    linetype = "dotted"
  ) +
  scale_y_continuous(
    labels = scales::label_percent()
  ) +
  labs(
    x = "Event strength",
    y = "Mean CAR",
    fill = "Window",
    title = "Mean CAR across Event Windows"
  ) +
  theme_classic()

plot_window_mean_car
```

### 6.7.6 正のCARとなったイベントの割合

```{r}
#| label: plot-positive-car-ratio
#| fig-width: 10
#| fig-height: 5

plot_positive_car_ratio <- tbl_event_window_summary |>
  ggplot(
    aes(
      x = event_strength,
      y = positive_CAR_ratio,
      fill = window_label
    )
  ) +
  geom_col(
    position = "dodge"
  ) +
  geom_hline(
    yintercept = 0.5,
    linetype = "dotted"
  ) +
  scale_y_continuous(
    labels = scales::label_percent(),
    limits = c(0, 1)
  ) +
  labs(
    x = "Event strength",
    y = "Positive CAR ratio",
    fill = "Window",
    title = "Share of Events with Positive CAR"
  ) +
  theme_classic()

plot_positive_car_ratio
```

### 6.7.7 平均CARのヒートマップ

```{r}
#| label: plot-window-car-heatmap
#| fig-width: 9
#| fig-height: 5

plot_window_car_heatmap <- tbl_event_window_summary |>
  ggplot(
    aes(
      x = event_strength,
      y = window_label,
      fill = mean_CAR
    )
  ) +
  geom_tile() +
  geom_text(
    aes(
      label = scales::percent(
        mean_CAR,
        accuracy = 0.1
      )
    )
  ) +
  labs(
    x = "Event strength",
    y = "Event window",
    fill = "Mean CAR",
    title = "Mean CAR by Event Strength and Event Window"
  ) +
  theme_classic()

plot_window_car_heatmap
```

## 6.8 決算サプライズと短期CAR

### 6.8.1 回帰分析

```{r}
#| label: estimate-surprise-regression

tbl_surprise_regression <- tbl_event_window_return |>
  filter(
    window_ID == "m1_p1",
    is.finite(earnings_surprise),
    is.finite(CAR_window)
  )

model_surprise_car <- lm(
  CAR_window ~ earnings_surprise,
  data = tbl_surprise_regression
)

broom::tidy(model_surprise_car)
broom::glance(model_surprise_car)
```

### 6.8.2 決算サプライズと短期CAR

```{r}
#| label: plot-surprise-car
#| fig-width: 8
#| fig-height: 5.5

plot_surprise_car <- tbl_surprise_regression |>
  ggplot(
    aes(
      x = earnings_surprise,
      y = CAR_window,
      shape = event_strength
    )
  ) +
  geom_point(alpha = 0.45) +
  geom_smooth(
    method = "lm",
    se = TRUE
  ) +
  geom_hline(
    yintercept = 0,
    linetype = "dotted"
  ) +
  scale_y_continuous(
    labels = scales::label_percent()
  ) +
  labs(
    x = "Standardized earnings surprise",
    y = "CAR [-1, +1]",
    shape = "Event strength",
    title = "Earnings Surprise and Short-Window CAR"
  ) +
  theme_classic()

plot_surprise_car
```

### 6.8.3 年度別の関係

```{r}
#| label: plot-surprise-car-by-year
#| fig-width: 10
#| fig-height: 7

plot_surprise_car_by_year <- tbl_surprise_regression |>
  ggplot(
    aes(
      x = earnings_surprise,
      y = CAR_window
    )
  ) +
  geom_point(alpha = 0.35) +
  geom_smooth(
    method = "lm",
    se = FALSE
  ) +
  facet_wrap(
    vars(event_year),
    scales = "free_x"
  ) +
  geom_hline(
    yintercept = 0,
    linetype = "dotted"
  ) +
  scale_y_continuous(
    labels = scales::label_percent()
  ) +
  labs(
    x = "Standardized earnings surprise",
    y = "CAR [-1, +1]",
    title = "Earnings Surprise and Short-Window CAR by Year"
  ) +
  theme_classic()

plot_surprise_car_by_year
```

## 6.9 分析結果の保存

### 6.9.1 イベント単位の結果

```{r}
#| label: prepare-event-level-output

tbl_event_window_wide <- tbl_event_window_return |>
  select(
    event_ID,
    window_ID,
    CAR_window
  ) |>
  pivot_wider(
    names_from = window_ID,
    values_from = CAR_window,
    names_prefix = "CAR_"
  )

tbl_event_output <- tbl_market_model |>
  semi_join(
    tbl_abnormal_return |>
      distinct(event_ID),
    by = "event_ID"
  ) |>
  left_join(
    tbl_event_window_wide,
    by = "event_ID"
  ) |>
  arrange(event_ID)
```

### 6.9.2 日次結果

```{r}
#| label: prepare-daily-output

tbl_event_daily_output <- tbl_abnormal_return |>
  select(
    event_ID,
    firm_ID,
    event_date,
    event_trade_date,
    event_year,
    event_strength,
    earnings_surprise,
    relative_day,
    date,
    R,
    R_M,
    normal_return,
    AR,
    CAR,
    alpha,
    beta,
    sigma_AR,
    r_squared,
    estimation_observations
  )

tbl_event_summary_output <- tbl_daily_statistics |>
  arrange(
    event_strength,
    relative_day
  )
```

### 6.9.3 CSV保存

```{r}
#| label: save-results

list_output <- list(
  event_results = tbl_event_output,
  event_daily = tbl_event_daily_output,
  event_summary = tbl_event_summary_output
)

vec_output_path <- c(
  event_results = file.path(
    derived_data_dir,
    "ch08_event_results.csv"
  ),
  event_daily = file.path(
    derived_data_dir,
    "ch08_event_daily.csv"
  ),
  event_summary = file.path(
    derived_data_dir,
    "ch08_event_summary.csv"
  )
)

purrr::walk2(
  list_output,
  vec_output_path,
  readr::write_csv
)

tibble(
  output_name = names(vec_output_path),
  path = unname(vec_output_path)
)
```

### 6.9.4 保存結果の検証

```{r}
#| label: verify-results

tbl_output_verification <- purrr::imap_dfr(
  list_output,
  \(tbl_expected, output_name) {
    output_path <- vec_output_path[[output_name]]

    tbl_check <- readr::read_csv(
      output_path,
      show_col_types = FALSE
    )

    stopifnot(
      nrow(tbl_check) ==
        nrow(tbl_expected)
    )

    stopifnot(
      identical(
        names(tbl_check),
        names(tbl_expected)
      )
    )

    tibble(
      output_name = output_name,
      output_file = output_path,
      rows = nrow(tbl_check),
      columns = ncol(tbl_check),
      size_bytes =
        file.info(output_path)$size
    )
  }
)

tbl_output_verification
```

## 6.10 まとめ

本章では、決算発表の翌取引日をイベント日0として、マーケット・モデルによるイベントスタディを実施した。推定期間にはイベント日の130取引日前から31取引日前までの100日を使用し、イベント期間には30取引日前から30取引日後までの61日を使用した。

決算サプライズは、実現利益と予想利益の差を期首時価総額で標準化し、年度ごとに5群へ分類した。イベント別にマーケット・モデルを推定し、通常リターン、異常リターン、累積異常リターンを計算した。さらに、日次のAARとCAAR、複数イベント・ウィンドウのCAR、正のCARとなったイベントの割合、決算サプライズと短期CARの回帰関係を確認した。

反復処理には`purrr`を利用し、明示的なループは使用していない。データ探索、入力検証、イベント日0の設定、イベント・パネルの作成、マーケット・モデルの推定、AR・CARの計算、イベント・ウィンドウ集計は、`utility_LFL.R`の共通関数へ分離した。

結果は次の3ファイルに保存される。

```text
simulation_data/derived/ch08_event_results.csv
simulation_data/derived/ch08_event_daily.csv
simulation_data/derived/ch08_event_summary.csv
```
