---
title: "第I-7章 機械学習によるファクター選定"
execute:
  eval: true
  echo: true
  warning: false
  message: false
  error: false
---

```{r}
#| label: load-utility
#| include: false

source(file.path("R", "utility_LFL.R"))
```

本章では、第2章から第6章までに作成した財務データ、株式リターン、ファクター・データおよびイベントスタディ結果を利用し、翌期リターンの予測に有効なファクターを機械学習によって選定する。

分析には`tidymodels`を用いる。目的は複雑なモデルを競わせることではなく、データ準備、前処理、学習、評価、予測という一連の流れを、再利用可能なワークフローとして理解することである。

本章では、次の順序で処理を進める。

```text
既存のArrow／Parquetデータ
        ↓
目的変数と特徴量の作成
        ↓
tidymodelsワークフロー
        ↓
LASSO・Elastic Netによるファクター選定
        ↓
期待リターンの推定
        ↓
第8章へデータを渡す
```

## I-7.1 機械学習によるファクター分析

第4章では、企業規模と簿価時価比率からSMBとHMLを構築した。第5章では、それらのファクターを使って企業別の期待リターンを推定した。

本章では、あらかじめ少数の変数だけを選ぶのではなく、財務、価格、リスク、市場環境に関する複数の候補から、翌期リターンの予測に有効な変数を選定する。

LASSOは、回帰係数に罰則を加え、一部の係数を0にする。

$$
\min_{\beta}
\left[
\frac{1}{N}
\sum_{i=1}^{N}
(y_i-x_i^\top\beta)^2
+
\lambda
\sum_{j=1}^{p}
|\beta_j|
\right]
$$

係数が0にならなかった変数を、予測に利用されたファクターとして確認できる。

## I-7.2 分析データの作成

### I-7.2.1 既存データの読込み

```{r}
#| label: read-chapter-07-data

tbl_financial <- read_derived_parquet_file_LFL(
  file.path(
    "fundamentals",
    "annual_firm_characteristics.parquet"
  )
)

tbl_monthly <- read_derived_parquet_file_LFL(
  file.path(
    "returns",
    "monthly_stock_returns.parquet"
  )
)

tbl_factor <- read_derived_parquet_file_LFL(
  file.path(
    "factors",
    "fama_french_factors.parquet"
  )
)
```

```{r}
#| label: chapter-07-input-overview

tbl_input_overview <- tribble(
  ~data, ~observations, ~variables,
  "annual_firm_characteristics",
  nrow(tbl_financial),
  ncol(tbl_financial),
  "monthly_stock_returns",
  nrow(tbl_monthly),
  ncol(tbl_monthly),
  "fama_french_factors",
  nrow(tbl_factor),
  ncol(tbl_factor)
)

show_table_LFL(tbl_input_overview)
```

### I-7.2.2 目的変数

年度$t$の情報から、年度$t+1$の超過リターンを予測する。

$$
y_{i,t}
=
R^e_{i,t+1}
$$

```{r}
#| label: create-forward-return

tbl_target <- tbl_financial |>
  mutate(
    firm_ID = as.integer(firm_ID),
    year = as.integer(year)
  ) |>
  arrange(firm_ID, year) |>
  group_by(firm_ID) |>
  mutate(
    forward_excess_return = lead(Re),
    prediction_year = year + 1L
  ) |>
  ungroup()
```

### I-7.2.3 価格特徴量

```{r}
#| label: create-price-features

tbl_price_features <- tbl_monthly |>
  mutate(
    firm_ID = as.integer(firm_ID),
    year = as.integer(year)
  ) |>
  filter(is.finite(R)) |>
  group_by(firm_ID, year) |>
  summarise(
    momentum = prod(1 + R) - 1,
    volatility = sd(R),
    downside_risk = sqrt(mean(pmin(R, 0)^2)),
    average_market_equity = mean(ME, na.rm = TRUE),
    .groups = "drop"
  )
```

### I-7.2.4 市場環境特徴量

```{r}
#| label: create-market-features

tbl_market_features <- tbl_factor |>
  group_by(year) |>
  summarise(
    market_premium = prod(1 + R_Me) - 1,
    smb_return = prod(1 + SMB) - 1,
    hml_return = prod(1 + HML) - 1,
    market_volatility = sd(R_Me),
    .groups = "drop"
  )
```

### I-7.2.5 学習データ

```{r}
#| label: create-machine-learning-data

vec_candidate_features <- c(
  "ROE",
  "BE",
  "ME",
  "lagged_BE",
  "lagged_ME",
  "lagged_BEME",
  "sales",
  "X",
  "NOA",
  "NFO"
)

vec_available_features <- intersect(
  vec_candidate_features,
  names(tbl_target)
)

tbl_ml <- tbl_target |>
  select(
    firm_ID,
    year,
    prediction_year,
    forward_excess_return,
    any_of("industry_ID"),
    all_of(vec_available_features)
  ) |>
  left_join(
    tbl_price_features,
    by = c("firm_ID", "year")
  ) |>
  left_join(
    tbl_market_features,
    by = "year"
  ) |>
  mutate(
    across(
      where(is.numeric),
      \(x) replace(x, !is.finite(x), NA_real_)
    )
  ) |>
  filter(!is.na(forward_excess_return)) |>
  arrange(year, firm_ID)

show_table_LFL(tbl_ml, n = 20)
```

## I-7.3 tidymodelsによる学習

`tidymodels`では、前処理とモデルを別々に管理し、それらを`workflow()`でまとめる。

```text
recipe
  ↓
model specification
  ↓
workflow
  ↓
resampling
  ↓
tuning
  ↓
prediction
```

### I-7.3.1 前処理

```{r}
#| label: define-machine-learning-recipe

factor_recipe <- recipes::recipe(
  forward_excess_return ~ .,
  data = tbl_ml
) |>
  recipes::update_role(
    firm_ID,
    year,
    prediction_year,
    new_role = "id"
  ) |>
  recipes::step_unknown(
    recipes::all_nominal_predictors()
  ) |>
  recipes::step_novel(
    recipes::all_nominal_predictors()
  ) |>
  recipes::step_dummy(
    recipes::all_nominal_predictors()
  ) |>
  recipes::step_impute_median(
    recipes::all_numeric_predictors()
  ) |>
  recipes::step_zv(
    recipes::all_predictors()
  ) |>
  recipes::step_normalize(
    recipes::all_numeric_predictors()
  )
```

### I-7.3.2 時系列分割

ランダム分割ではなく、年度の順序を維持して学習期間と評価期間を分ける。

```{r}
#| label: create-time-split

vec_analysis_years <- sort(unique(tbl_ml$year))

split_year <- vec_analysis_years[
  max(
    2L,
    floor(length(vec_analysis_years) * 0.7)
  )
]

tbl_training <- tbl_ml |>
  filter(year <= split_year)

tbl_testing <- tbl_ml |>
  filter(year > split_year)

tbl_split_overview <- tribble(
  ~sample, ~observations, ~first_year, ~last_year,
  "training",
  nrow(tbl_training),
  min(tbl_training$year),
  max(tbl_training$year),
  "testing",
  nrow(tbl_testing),
  min(tbl_testing$year),
  max(tbl_testing$year)
)

show_table_LFL(tbl_split_overview)
```

## I-7.4 ファクター選定

LASSO、Ridge、Elastic Netは、同じ`glmnet`エンジンで表現できる。

- `mixture = 1`：LASSO
- `mixture = 0`：Ridge
- `0 < mixture < 1`：Elastic Net

```{r}
#| label: define-elastic-net-workflow

elastic_net_spec <- parsnip::linear_reg(
  penalty = tune::tune(),
  mixture = tune::tune()
) |>
  parsnip::set_engine("glmnet")

elastic_net_workflow <- workflows::workflow() |>
  workflows::add_recipe(factor_recipe) |>
  workflows::add_model(elastic_net_spec)
```

本ドラフトでは、まず小さなグリッドを使って処理全体が動くことを確認する。

```{r}
#| label: define-small-tuning-grid

tbl_parameter_grid <- tidyr::crossing(
  penalty = c(0.0001, 0.001, 0.01, 0.1),
  mixture = c(0, 0.5, 1)
)
```

```{r}
#| label: create-validation-folds

set.seed(1234)

validation_folds <- rsample::vfold_cv(
  tbl_training,
  v = min(5L, nrow(tbl_training))
)
```

```{r}
#| label: tune-factor-model

factor_tuning <- tune::tune_grid(
  elastic_net_workflow,
  resamples = validation_folds,
  grid = tbl_parameter_grid,
  metrics = yardstick::metric_set(
    yardstick::rmse,
    yardstick::mae
  )
)
```

```{r}
#| label: select-factor-model

best_parameters <- tune::select_best(
  factor_tuning,
  metric = "rmse"
)

show_table_LFL(best_parameters)

final_factor_workflow <- tune::finalize_workflow(
  elastic_net_workflow,
  best_parameters
)

final_factor_fit <- parsnip::fit(
  final_factor_workflow,
  data = tbl_training
)
```

選択された変数を係数から確認する。

```{r}
#| label: show-selected-factors

tbl_selected_factors <- final_factor_fit |>
  workflows::extract_fit_parsnip() |>
  broom::tidy() |>
  filter(
    term != "(Intercept)",
    estimate != 0
  ) |>
  arrange(desc(abs(estimate)))

show_table_LFL(tbl_selected_factors, n = 30)
```

## I-7.5 期待リターンの推定

### I-7.5.1 テスト期間の予測

```{r}
#| label: predict-testing-data

tbl_test_predictions <- predict(
  final_factor_fit,
  new_data = tbl_testing
) |>
  bind_cols(
    tbl_testing |>
      select(
        firm_ID,
        year,
        prediction_year,
        forward_excess_return
      )
  ) |>
  rename(
    predicted_return = .pred,
    realized_return = forward_excess_return
  )
```

```{r}
#| label: evaluate-testing-data

tbl_prediction_metrics <- yardstick::metric_set(
  yardstick::rmse,
  yardstick::mae,
  yardstick::rsq
)(
  tbl_test_predictions,
  truth = realized_return,
  estimate = predicted_return
)

show_table_LFL(tbl_prediction_metrics)
```

### I-7.5.2 全データによる最終モデル

```{r}
#| label: fit-final-factor-model

final_factor_fit_all <- parsnip::fit(
  final_factor_workflow,
  data = tbl_ml
)

tbl_security_scores <- predict(
  final_factor_fit_all,
  new_data = tbl_ml
) |>
  bind_cols(
    tbl_ml |>
      select(
        firm_ID,
        year,
        prediction_year,
        forward_excess_return
      )
  ) |>
  rename(
    expected_return = .pred,
    realized_return = forward_excess_return
  ) |>
  group_by(prediction_year) |>
  mutate(
    score_rank = percent_rank(expected_return),
    score_decile = ntile(expected_return, 10L)
  ) |>
  ungroup()
```

## I-7.6 ポートフォリオ候補の作成

ここでは最適化を行わず、予測値によって銘柄を並べ、分位ポートフォリオを作成する。

```{r}
#| label: create-decile-portfolios

tbl_decile_returns <- tbl_security_scores |>
  group_by(
    prediction_year,
    score_decile
  ) |>
  summarise(
    securities = n(),
    average_expected_return = mean(
      expected_return,
      na.rm = TRUE
    ),
    average_realized_return = mean(
      realized_return,
      na.rm = TRUE
    ),
    .groups = "drop"
  )

show_table_LFL(tbl_decile_returns)
```

最上位10分位と最下位10分位の差を確認する。

```{r}
#| label: create-long-short-portfolio

tbl_long_short <- tbl_decile_returns |>
  filter(score_decile %in% c(1L, 10L)) |>
  select(
    prediction_year,
    score_decile,
    average_realized_return
  ) |>
  pivot_wider(
    names_from = score_decile,
    values_from = average_realized_return,
    names_prefix = "decile_"
  ) |>
  mutate(
    long_short_return =
      decile_10 - decile_1
  )

show_table_LFL(tbl_long_short)
```

## I-7.7 第8章へのデータ保存

第8章では、期待リターン、過去リターン、投資対象銘柄を使って制約付きポートフォリオを構築する。

```{r}
#| label: prepare-chapter-08-data

tbl_expected_returns <- tbl_security_scores |>
  transmute(
    rebalance_year = prediction_year,
    firm_ID,
    expected_return,
    score_rank,
    score_decile
  )

tbl_asset_return_history <- tbl_monthly |>
  transmute(
    firm_ID = as.integer(firm_ID),
    month_ID = as.integer(month_ID),
    month_date = as.Date(month_date),
    return = R
  ) |>
  filter(is.finite(return))
tbl_investment_universe <- tbl_expected_returns |>
  left_join(
    tbl_financial |>
      transmute(
        rebalance_year = as.integer(year) + 1L,
        firm_ID = as.integer(firm_ID),
        market_equity = ME
      ),
    by = c(
      "rebalance_year", "firm_ID")
  ) |>
  filter(
    is.finite(expected_return),
    is.finite(market_equity),
    market_equity > 0
  )
```

```{r}
#| label: save-chapter-07-data

tbl_chapter_07_outputs <- list(
  expected_returns = tbl_expected_returns,
  security_scores = tbl_security_scores,
  factor_selection = tbl_selected_factors,
  asset_return_history = tbl_asset_return_history,
  investment_universe = tbl_investment_universe
)

vec_chapter_07_files <- c(
  expected_returns = file.path(
    "portfolios",
    "expected_returns.parquet"
  ),
  security_scores = file.path(
    "factors",
    "security_scores.parquet"
  ),
  factor_selection = file.path(
    "factors",
    "factor_selection.parquet"
  ),
  asset_return_history = file.path(
    "portfolios",
    "asset_return_history.parquet"
  ),
  investment_universe = file.path(
    "portfolios",
    "investment_universe.parquet"
  )
)

vec_chapter_07_paths <- tbl_chapter_07_outputs |>
  imap_chr(
    \(data, name) {
      write_derived_parquet_file_LFL(
        data,
        vec_chapter_07_files[[name]]
      )
    }
  )

tibble::tibble(
  output = base::names(vec_chapter_07_paths),
  path = relative_path_LFL(base::unname(vec_chapter_07_paths))
) |>
  show_table_LFL()
```

本章では、既存の財務データ、株式リターンおよびファクター・データから機械学習用データを作成し、`tidymodels`のワークフローによってファクター選定と期待リターン推定を行った。

第8章では、この期待リターンを制約付きポートフォリオ最適化へ接続する。
