---
title: "第I-8章 制約付きポートフォリオ最適化とバックテスト"
execute:
  eval: true
  echo: true
  warning: false
  message: false
  error: false
---

```{r}
#| label: load-utility
#| include: false

source(file.path("R", "utility_LFL.R"))
library(GaussQuant)
library(tidyverse)
```

本章では、これまでに作成した株式リターン履歴を用いて、制約付きポートフォリオ最適化を実装する。第5章で確認した平均分散法を出発点とし、最小分散、平均分散、最大リターン、最大シャープレシオ、最小期待ショートフォール、リスク・バジェッティング、目標リターン、目標リスクへと拡張する。

計算にはGaussQuantのポートフォリオAPIを用いる。これにより、最適化問題そのものを本章内で再実装するのではなく、投資ユニバース、リターンデータ、制約条件、最適化手法を分離して記述できる。

```text
株式リターン履歴
        ↓
投資ユニバース
        ↓
portfolio_spec_GQL()
        ↓
制約条件
        ↓
portfolio_optimize_GQL()
        ↓
最適ウェイト
        ↓
Efficient Frontier
        ↓
バックテスト
```

## I-8.1 ポートフォリオ最適化の基本

銘柄数を $N$、ポートフォリオ・ウェイトを $\boldsymbol{w}$、期待リターンを $\boldsymbol{\mu}$、分散共分散行列を $\boldsymbol{\Sigma}$ とする。

$$
\mu_p=\boldsymbol{w}^{\top}\boldsymbol{\mu},
\qquad
\sigma_p^2=\boldsymbol{w}^{\top}\boldsymbol{\Sigma}\boldsymbol{w}
$$

完全投資かつロングオンリー、銘柄別上限を $w_{\max}$ とすると、

$$
\sum_{i=1}^{N}w_i=1,
\qquad
0\leq w_i\leq w_{\max}
$$

である。GaussQuantでは、これらを目的関数の内部に直接書き込まず、ポートフォリオ仕様と制約条件として登録する。

## I-8.2 投資ユニバースとリターンデータ

### I-8.2.1 データの読み込み

```{r}
#| label: read-chapter-08-data

tbl_expected_returns <- read_derived_parquet_file_LFL(
  file.path("portfolios", "expected_returns.parquet")
)

tbl_return_history <- read_derived_parquet_file_LFL(
  file.path("portfolios", "asset_return_history.parquet")
)

tbl_investment_universe <- read_derived_parquet_file_LFL(
  file.path("portfolios", "investment_universe.parquet")
)
```

```{r}
#| label: chapter-08-input-overview

tbl_input_overview <- tibble::tribble(
  ~data, ~observations, ~variables,
  "expected_returns", nrow(tbl_expected_returns), ncol(tbl_expected_returns),
  "asset_return_history", nrow(tbl_return_history), ncol(tbl_return_history),
  "investment_universe", nrow(tbl_investment_universe), ncol(tbl_investment_universe)
)

show_table_LFL(tbl_input_overview)
```

### I-8.2.2 最初のリバランス年度

```{r}
#| label: select-first-rebalance-year

rebalance_year <- tbl_investment_universe |>
  summarise(rebalance_year = min(rebalance_year, na.rm = TRUE)) |>
  pull(rebalance_year)

tbl_universe_one_year <- tbl_investment_universe |>
  filter(rebalance_year == !!rebalance_year) |>
  arrange(desc(market_equity)) |>
  slice_head(n = 20)

vec_assets <- tbl_universe_one_year |>
  pull(firm_ID) |>
  as.character()
```

### I-8.2.3 GaussQuant形式への変換

`portfolio_optimize_GQL()` はlong形式のリターンデータを受け取る。本章では `firm_ID` を資産名、`month_ID` を時点として利用する。

```{r}
#| label: create-gaussquant-return-data

tbl_returns_GQL <- tbl_return_history |>
  filter(firm_ID %in% as.integer(vec_assets)) |>
  transmute(
    date = month_ID,
    asset = as.character(firm_ID),
    return = as.numeric(return)
  ) |>
  arrange(date, asset)
```

第7章で推定した期待リターンは投資ユニバースの形成や結果比較に利用できる。一方、現行の `portfolio_optimize_GQL()` は入力されたリターン履歴から標本平均と分散共分散行列を推定する。本章では、このGaussQuantの計算仕様に合わせてリターン履歴を直接入力する。

## I-8.3 ポートフォリオ仕様と制約条件

```{r}
#| label: create-portfolio-specification

portfolio_spec <- GaussQuant::portfolio_spec_GQL(
  assets = vec_assets
)

maximum_weight <- 0.20

portfolio_spec <- portfolio_spec |>
  GaussQuant::portfolio_constraint_GQL(
    type = "weight_sum",
    min_sum = 1,
    max_sum = 1
  ) |>
  GaussQuant::portfolio_constraint_GQL(
    type = "box",
    min = 0,
    max = maximum_weight
  )
```

```{r}
#| label: show-portfolio-constraints

tbl_portfolio_constraints <- portfolio_spec$constraints |>
  select(constraint_id, type, enabled)

show_table_LFL(tbl_portfolio_constraints)
```

## I-8.4 基本的なポートフォリオ最適化

### I-8.4.1 最小分散ポートフォリオ

$$
\min_{\boldsymbol{w}}
\boldsymbol{w}^{\top}\boldsymbol{\Sigma}\boldsymbol{w}
$$

```{r}
#| label: optimize-minimum-variance

result_minimum_variance <- GaussQuant::portfolio_optimize_GQL(
  tbl_returns = tbl_returns_GQL,
  portfolio = portfolio_spec,
  method = "minimum_variance"
)

tbl_minimum_variance_weights <- result_minimum_variance$weights |>
  arrange(desc(weight))

show_table_LFL(tbl_minimum_variance_weights)
```

### I-8.4.2 平均分散ポートフォリオ

$$
\max_{\boldsymbol{w}}
\left[
\boldsymbol{w}^{\top}\boldsymbol{\mu}
-
\frac{\gamma}{2}
\boldsymbol{w}^{\top}\boldsymbol{\Sigma}\boldsymbol{w}
\right]
$$

```{r}
#| label: optimize-mean-variance

result_mean_variance <- GaussQuant::portfolio_optimize_GQL(
  tbl_returns = tbl_returns_GQL,
  portfolio = portfolio_spec,
  method = "mean_variance",
  risk_aversion = 5
)
```

### I-8.4.3 最大リターン・ポートフォリオ

```{r}
#| label: optimize-maximum-return

result_maximum_return <- GaussQuant::portfolio_optimize_GQL(
  tbl_returns = tbl_returns_GQL,
  portfolio = portfolio_spec,
  method = "maximum_return"
)
```

### I-8.4.4 最大シャープレシオ・ポートフォリオ

$$
SR=\frac{\mu_p-r_f}{\sigma_p}
$$

```{r}
#| label: optimize-maximum-sharpe

risk_free_rate <- 0

result_maximum_sharpe <- GaussQuant::portfolio_optimize_GQL(
  tbl_returns = tbl_returns_GQL,
  portfolio = portfolio_spec,
  method = "maximum_sharpe",
  risk_free_rate = risk_free_rate
)
```

## I-8.5 期待ショートフォールとリスク・バジェッティング

### I-8.5.1 期待ショートフォール

損失を $L$、信頼水準を $\alpha$ とする。期待ショートフォールは、市場VaRを超えるテール損失の平均として扱う。

```{r}
#| label: optimize-minimum-es

confidence_level <- 0.95

result_minimum_ES <- GaussQuant::portfolio_optimize_GQL(
  tbl_returns = tbl_returns_GQL,
  portfolio = portfolio_spec,
  method = "minimum_ES",
  confidence_level = confidence_level
)
```

期待ショートフォールは次章の市場リスク計測で詳しく扱う。本章では、分散だけでなく損失分布のテールを目的関数にできることを確認する。

### I-8.5.2 リスク・バジェッティング

ポートフォリオ分散への資産 $i$ の寄与は、

$$
RC_i=w_i(\boldsymbol{\Sigma}\boldsymbol{w})_i
$$

で表される。ここでは各資産の目標リスク寄与を等しく設定する。

```{r}
#| label: optimize-risk-budget

risk_budget <- rep(
  1 / length(vec_assets),
  length(vec_assets)
)

result_risk_budget <- GaussQuant::portfolio_optimize_GQL(
  tbl_returns = tbl_returns_GQL,
  portfolio = portfolio_spec,
  method = "risk_budget",
  risk_budget = risk_budget
)
```

## I-8.6 目標リターンと目標リスク

```{r}
#| label: derive-target-return

minimum_return <- result_minimum_variance$statistics |>
  filter(metric == "expected_return") |>
  pull(value)

maximum_return <- result_maximum_return$statistics |>
  filter(metric == "expected_return") |>
  pull(value)

target_return <- mean(c(minimum_return, maximum_return))
```

```{r}
#| label: optimize-target-return

result_target_return <- GaussQuant::portfolio_optimize_GQL(
  tbl_returns = tbl_returns_GQL,
  portfolio = portfolio_spec,
  method = "target_return",
  target_return = target_return
)
```

```{r}
#| label: derive-target-volatility

minimum_volatility <- result_minimum_variance$statistics |>
  filter(metric == "volatility") |>
  pull(value)

maximum_return_volatility <- result_maximum_return$statistics |>
  filter(metric == "volatility") |>
  pull(value)

target_volatility <- mean(
  c(minimum_volatility, maximum_return_volatility)
)
```

```{r}
#| label: optimize-target-risk

result_target_risk <- GaussQuant::portfolio_optimize_GQL(
  tbl_returns = tbl_returns_GQL,
  portfolio = portfolio_spec,
  method = "target_risk",
  target_volatility = target_volatility
)
```

## I-8.7 最適化手法の比較

```{r}
#| label: compare-optimization-methods

lst_optimization_results <- list(
  minimum_variance = result_minimum_variance,
  mean_variance = result_mean_variance,
  maximum_return = result_maximum_return,
  maximum_sharpe = result_maximum_sharpe,
  minimum_ES = result_minimum_ES,
  risk_budget = result_risk_budget,
  target_return = result_target_return,
  target_risk = result_target_risk
)

tbl_optimization_comparison <- purrr::imap_dfr(
  lst_optimization_results,
  \(result, method_name) {
    result$statistics |>
      mutate(method = method_name) |>
      select(method, metric, value)
  }
) |>
  pivot_wider(
    names_from = metric,
    values_from = value
  )

show_table_LFL(tbl_optimization_comparison)
```

各手法は同じ「最適ポートフォリオ」を求めているのではない。最小分散は分散、最大リターンは期待リターン、最大シャープレシオはリスク当たり超過リターン、最小ESはテール損失、リスク・バジェッティングはリスク寄与の配分をそれぞれ最適化している。

## I-8.8 Efficient Frontier

目標期待リターンを変化させながら最小分散ポートフォリオを求めることでEfficient Frontierを構成できる。本節では、GaussQuantの `target_return` 最適化を繰り返し、専用の `portfolio_frontier_GQL()` を導入する前段階として最適化APIとEfficient Frontierの関係を確認する。

```{r}
#| label: create-frontier-targets

vec_target_returns <- seq(
  minimum_return,
  maximum_return,
  length.out = 31
)[1:30]
```

最大リターン点そのものは `result_maximum_return` で別途計算済みである。したがって、`target_return` によるフロンティア計算では最大リターン境界を1点だけ除外し、境界上での数値的な退化を避ける。

```{r}
#| label: calculate-efficient-frontier

lst_frontier_results <- purrr::map(
  vec_target_returns,
  \(target_value) {
    GaussQuant::portfolio_optimize_GQL(
      tbl_returns = tbl_returns_GQL,
      portfolio = portfolio_spec,
      method = "target_return",
      target_return = target_value
    )
  }
)

tbl_efficient_frontier <- purrr::map2_dfr(
  lst_frontier_results,
  vec_target_returns,
  \(result, target_value) {
    result$statistics |>
      filter(
        metric %in% c(
          "expected_return",
          "volatility",
          "sharpe_ratio"
        )
      ) |>
      select(metric, value) |>
      pivot_wider(
        names_from = metric,
        values_from = value
      ) |>
      mutate(
        target_return = target_value,
        .before = 1
      )
  }
)
```

```{r}
#| label: plot-efficient-frontier
#| fig-cap: "制約付きポートフォリオのEfficient Frontier"

plot_efficient_frontier <- ggplot(
  tbl_efficient_frontier,
  aes(
    x = volatility,
    y = expected_return
  )
) +
  geom_line() +
  geom_point() +
  labs(
    x = "Volatility",
    y = "Expected Return"
  )

show_plot_LFL(plot_efficient_frontier)
```

最小分散点と最大シャープレシオ点を重ねる。

```{r}
#| label: create-key-portfolios

tbl_key_portfolios <- bind_rows(
  result_minimum_variance$statistics |>
    pivot_wider(names_from = metric, values_from = value) |>
    mutate(portfolio = "Minimum Variance"),
  result_maximum_sharpe$statistics |>
    pivot_wider(names_from = metric, values_from = value) |>
    mutate(portfolio = "Maximum Sharpe"),
  result_maximum_return$statistics |>
    pivot_wider(names_from = metric, values_from = value) |>
    mutate(portfolio = "Maximum Return")
)
```

```{r}
#| label: plot-efficient-frontier-key-points
#| fig-cap: "Efficient Frontierと代表的ポートフォリオ"

plot_efficient_frontier_key_points <- ggplot(
  tbl_efficient_frontier,
  aes(
    x = volatility,
    y = expected_return
  )
) +
  geom_line() +
  geom_point() +
  geom_point(
    data = tbl_key_portfolios,
    aes(x = volatility, y = expected_return),
    size = 3
  ) +
  geom_text(
    data = tbl_key_portfolios,
    aes(
      x = volatility,
      y = expected_return,
      label = portfolio
    ),
    nudge_y = 0.00005,
    check_overlap = TRUE
  ) +
  labs(
    x = "Volatility",
    y = "Expected Return"
  )

show_plot_LFL(plot_efficient_frontier_key_points)
```

## I-8.9 最適ウェイトの比較

```{r}
#| label: compare-portfolio-weights

tbl_weight_comparison <- purrr::imap_dfr(
  lst_optimization_results,
  \(result, method_name) {
    result$weights |>
      mutate(method = method_name)
  }
)

plot_weight_comparison <- ggplot(
  tbl_weight_comparison,
  aes(
    x = asset,
    y = weight
  )
) +
  geom_col() +
  facet_wrap(
    vars(method),
    scales = "free_y"
  ) +
  labs(
    x = "Asset",
    y = "Weight"
  ) +
  theme(
    axis.text.x = element_text(
      angle = 90,
      hjust = 1
    )
  )

show_plot_LFL(plot_weight_comparison)
```

## I-8.10 アウト・オブ・サンプル評価

最適化の結果は推定期間内の目的関数だけで評価すべきではない。推定期間で求めたウェイトをその後のリターンへ適用し、アウト・オブ・サンプルで評価する。

```{r}
#| label: create-out-of-sample-returns

tbl_next_year_returns <- tbl_return_history |>
  filter(
    firm_ID %in% as.integer(vec_assets),
    lubridate::year(month_date) == rebalance_year + 1
  ) |>
  transmute(
    month_date,
    asset = as.character(firm_ID),
    return = as.numeric(return)
  )
```

最大シャープレシオ・ポートフォリオを例として評価する。

```{r}
#| label: calculate-out-of-sample-portfolio

tbl_backtest <- tbl_next_year_returns |>
  inner_join(
    result_maximum_sharpe$weights,
    by = "asset"
  ) |>
  group_by(month_date) |>
  summarise(
    portfolio_return = sum(
      weight * return,
      na.rm = TRUE
    ),
    .groups = "drop"
  ) |>
  arrange(month_date) |>
  mutate(
    wealth_index = cumprod(
      1 + portfolio_return
    )
  )
```

```{r}
#| label: plot-out-of-sample-portfolio
#| fig-cap: "最大シャープレシオ・ポートフォリオのアウト・オブ・サンプル推移"

plot_backtest <- ggplot(
  tbl_backtest,
  aes(
    x = month_date,
    y = wealth_index
  )
) +
  geom_line() +
  labs(
    x = NULL,
    y = "Wealth Index"
  )

show_plot_LFL(plot_backtest)
```

```{r}
#| label: summarize-out-of-sample-performance

tbl_backtest_summary <- tbl_backtest |>
  summarise(
    observations = n(),
    cumulative_return = prod(1 + portfolio_return) - 1,
    mean_return = mean(portfolio_return),
    volatility = sd(portfolio_return),
    minimum_return = min(portfolio_return),
    maximum_return = max(portfolio_return)
  )

show_table_LFL(tbl_backtest_summary)
```


本章では、ポートフォリオ最適化をGaussQuantの統一APIで実装した。最適化ロジックを章内に直接記述する方法から、ポートフォリオ仕様、制約条件、最適化手法を分離する構成へ変更した。

最小分散、平均分散、最大リターン、最大シャープレシオに加えて、期待ショートフォール、リスク・バジェッティング、目標リターン、目標リスクを同じAPIで扱うことで、ポートフォリオ最適化を一般的なリスク配分問題として捉えることができる。

また、目標リターンを連続的に変化させることでEfficient Frontierを構成し、最小分散点と最大シャープレシオ点を同一平面上で確認した。

次章では、ポートフォリオの損失分布そのものに焦点を移し、市場VaRと期待ショートフォールを中心に市場リスク計測を扱う。
