---
title: "第I-8章 制約付きポートフォリオ最適化とバックテスト"
execute:
  eval: true
  echo: true
  warning: false
  message: false
  error: false
---

```{r}
#| label: load-utility
#| include: false

source(file.path("R", "utility_LFL.R"))
```

本章では、第7章で推定した銘柄別期待リターンと、これまでに作成した株式リターン履歴を利用し、実務的な制約条件を満たすポートフォリオを構築する。

第5章では平均分散最適化の基本を確認した。本章では、その考え方にロングオンリー、銘柄別ウェイト上限、VaR上限および売買回転率を加え、アウト・オブ・サンプルのバックテストへ発展させる。

本章では、次の順序で処理を進める。

```text
第7章の期待リターン
        ↓
投資ユニバースと共分散行列
        ↓
制約条件
        ↓
最適ウェイト
        ↓
ローリング・リバランス
        ↓
バックテストと評価
```

## I-8.1 ポートフォリオ構築の全体像

銘柄数を$N$、ウェイトを$\boldsymbol{w}$、期待リターンを$\boldsymbol{\mu}$、分散共分散行列を$\boldsymbol{\Sigma}$とする。

ポートフォリオ期待リターンは、

$$
\mu_p
=
\boldsymbol{w}^{\top}
\boldsymbol{\mu}
$$

ポートフォリオ分散は、

$$
\sigma_p^2
=
\boldsymbol{w}^{\top}
\boldsymbol{\Sigma}
\boldsymbol{w}
$$

である。

本章では、期待リターンを高めながらリスクを抑える目的関数を用いる。

$$
\max_{\boldsymbol{w}}
\left[
\boldsymbol{w}^{\top}\boldsymbol{\mu}
-
\frac{\gamma}{2}
\boldsymbol{w}^{\top}
\boldsymbol{\Sigma}
\boldsymbol{w}
\right]
$$

ここで$\gamma$はリスク回避度である。

## I-8.2 投資ユニバースとリスク推定

### I-8.2.1 第7章の出力

```{r}
#| label: read-chapter-08-data

tbl_expected_returns <- read_derived_parquet_file_LFL(
  file.path(
    "portfolios",
    "expected_returns.parquet"
  )
)

tbl_return_history <- read_derived_parquet_file_LFL(
  file.path(
    "portfolios",
    "asset_return_history.parquet"
  )
)

tbl_investment_universe <- read_derived_parquet_file_LFL(
  file.path(
    "portfolios",
    "investment_universe.parquet"
  )
)
```

```{r}
#| label: chapter-08-input-overview

tbl_input_overview <- tribble(
  ~data, ~observations, ~variables,
  "expected_returns",
  nrow(tbl_expected_returns),
  ncol(tbl_expected_returns),
  "asset_return_history",
  nrow(tbl_return_history),
  ncol(tbl_return_history),
  "investment_universe",
  nrow(tbl_investment_universe),
  ncol(tbl_investment_universe)
)

show_table_LFL(tbl_input_overview)
```

### I-8.2.2 最初のリバランス年度

本ドラフトでは、まず1年度分のポートフォリオを構築し、最適化が実行できることを確認する。

```{r}
#| label: select-first-rebalance-year

rebalance_year <- tbl_investment_universe |>
  summarise(
    rebalance_year =
      min(rebalance_year, na.rm = TRUE)
  ) |>
  pull(rebalance_year)

tbl_universe_one_year <- tbl_investment_universe |>
  filter(rebalance_year == !!rebalance_year) |>
  arrange(desc(market_equity)) |>
  slice_head(n = 20)
```

対象銘柄を20銘柄に限定することで、最初のドラフトではデータ確認と最適化の流れを見やすくする。

### I-8.2.3 リターン行列

```{r}
#| label: create-return-matrix

vec_firm_ids <- tbl_universe_one_year |>
  pull(firm_ID)

tbl_return_wide <- tbl_return_history |>
  filter(firm_ID %in% vec_firm_ids) |>
  select(
    month_ID,
    firm_ID,
    return
  ) |>
  pivot_wider(
    names_from = firm_ID,
    values_from = return
  ) |>
  arrange(month_ID)

mat_return <- tbl_return_wide |>
  select(-month_ID) |>
  drop_na() |>
  as.matrix()

mat_covariance <- cov(mat_return)

vec_expected_return <- tbl_universe_one_year |>
  arrange(firm_ID) |>
  pull(expected_return)
```

列順を一致させる。

```{r}
#| label: align-portfolio-data

vec_covariance_firm_ids <- colnames(mat_return) |>
  as.integer()

tbl_universe_one_year <- tbl_universe_one_year |>
  filter(firm_ID %in% vec_covariance_firm_ids) |>
  arrange(match(firm_ID, vec_covariance_firm_ids))

vec_expected_return <- tbl_universe_one_year |>
  pull(expected_return)

mat_covariance <- mat_covariance[
  as.character(tbl_universe_one_year$firm_ID),
  as.character(tbl_universe_one_year$firm_ID),
  drop = FALSE
]
```

## I-8.3 制約条件

### I-8.3.1 完全投資

$$
\sum_{i=1}^{N}w_i=1
$$

### I-8.3.2 ロングオンリー

$$
w_i\geq 0
$$

### I-8.3.3 銘柄別ウェイト上限

$$
w_i\leq w_{\max}
$$

本ドラフトでは、1銘柄の上限を20%とする。

### I-8.3.4 VaR上限

正規分布近似によるVaRを、

$$
VaR_c
=
z_c\sigma_p-\mu_p
$$

とする。

$$
z_c
\sqrt{
\boldsymbol{w}^{\top}
\boldsymbol{\Sigma}
\boldsymbol{w}
}
-
\boldsymbol{w}^{\top}
\boldsymbol{\mu}
\leq
VaR_{\max}
$$

### I-8.3.5 売買回転率

前回ウェイトを$\boldsymbol{w}_{t-1}$とすると、

$$
Turnover_t
=
\frac{1}{2}
\sum_{i=1}^{N}
|w_{i,t}-w_{i,t-1}|
$$

である。

最初のドラフトでは、ロングオンリー、完全投資、ウェイト上限、VaR上限までを実装し、売買回転率はバックテスト部分で計算する。

## I-8.4 制約付きポートフォリオ最適化

### I-8.4.1 計算関数

```{r}
#| label: define-portfolio-functions

portfolio_return_LFL <- function(
    weight,
    expected_return
) {
  sum(weight * expected_return)
}

portfolio_variance_LFL <- function(
    weight,
    covariance_matrix
) {
  as.numeric(
    t(weight) %*%
      covariance_matrix %*%
      weight
  )
}

portfolio_volatility_LFL <- function(
    weight,
    covariance_matrix
) {
  sqrt(
    portfolio_variance_LFL(
      weight,
      covariance_matrix
    )
  )
}

portfolio_var_LFL <- function(
    weight,
    expected_return,
    covariance_matrix,
    confidence_level = 0.95
) {
  qnorm(confidence_level) *
    portfolio_volatility_LFL(
      weight,
      covariance_matrix
    ) -
    portfolio_return_LFL(
      weight,
      expected_return
    )
}
```

### I-8.4.2 最適化条件

```{r}
#| label: define-optimization-parameters

maximum_weight <- 0.20
maximum_var <- 0.10
confidence_level <- 0.95
risk_aversion <- 5
```

### I-8.4.3 `nloptr`による最適化

```{r}
#| label: optimize-one-portfolio

assets <- length(vec_expected_return)

objective_function <- function(weight) {
  -portfolio_return_LFL(
    weight,
    vec_expected_return
  ) +
    risk_aversion / 2 *
    portfolio_variance_LFL(
      weight,
      mat_covariance
    )
}

objective_function <- function(weight) {
  objective_value <-
    -portfolio_return_LFL(
      weight,
      vec_expected_return
    ) +
    risk_aversion / 2 *
    portfolio_variance_LFL(
      weight,
      mat_covariance
    )

  objective_gradient <-
    -vec_expected_return +
    risk_aversion *
    as.numeric(
      mat_covariance %*% weight
    )

  list(
    objective = objective_value,
    gradient = objective_gradient
  )
}

equality_constraint <- function(weight) {
  list(
    constraints = sum(weight) - 1,
    jacobian = matrix(
      rep(1, length(weight)),
      nrow = 1
    )
  )
}

inequality_constraint <- function(weight) {
  portfolio_volatility <-
    portfolio_volatility_LFL(
      weight,
      mat_covariance
    )

  constraint_value <-
    qnorm(confidence_level) *
    portfolio_volatility -
    portfolio_return_LFL(
      weight,
      vec_expected_return
    ) -
    maximum_var

  volatility_gradient <- if (
    portfolio_volatility > 1e-12
  ) {
    as.numeric(
      mat_covariance %*% weight
    ) /
      portfolio_volatility
  } else {
    rep(0, length(weight))
  }

  constraint_gradient <-
    qnorm(confidence_level) *
    volatility_gradient -
    vec_expected_return

  list(
    constraints = constraint_value,
    jacobian = matrix(
      constraint_gradient,
      nrow = 1
    )
  )
}

equality_constraint <- function(weight) {
  sum(weight) - 1
}

inequality_constraint <- function(weight) {
  portfolio_var_LFL(
    weight,
    vec_expected_return,
    mat_covariance,
    confidence_level
  ) - maximum_var
}
objective_function <- function(weight) {
  objective_value <-
    -portfolio_return_LFL(
      weight,
      vec_expected_return
    ) +
    risk_aversion / 2 *
    portfolio_variance_LFL(
      weight,
      mat_covariance
    )

  objective_gradient <-
    -vec_expected_return +
    risk_aversion *
    as.numeric(
      mat_covariance %*% weight
    )

  list(
    objective = objective_value,
    gradient = objective_gradient
  )
}

equality_constraint <- function(weight) {
  list(
    constraints = sum(weight) - 1,
    jacobian = rep(1, length(weight))
  )
}

inequality_constraint <- function(weight) {
  portfolio_volatility <-
    portfolio_volatility_LFL(
      weight,
      mat_covariance
    )

  constraint_value <-
    qnorm(confidence_level) *
    portfolio_volatility -
    portfolio_return_LFL(
      weight,
      vec_expected_return
    ) -
    maximum_var

  volatility_gradient <- if (
    portfolio_volatility > 1e-12
  ) {
    as.numeric(
      mat_covariance %*% weight
    ) /
      portfolio_volatility
  } else {
    rep(0, length(weight))
  }

  constraint_gradient <-
    qnorm(confidence_level) *
    volatility_gradient -
    vec_expected_return

  list(
    constraints = constraint_value,
    jacobian = constraint_gradient
  )
}

assets <- length(vec_expected_return)

if (assets * maximum_weight < 1) {
  stop(
    "銘柄数とmaximum_weightの組合せでは完全投資制約を満たせません。",
    call. = FALSE
  )
}


```

```{r}
#| label: show-optimized-weights

optimization_result <- nloptr::nloptr(
  x0 = rep(1 / assets, assets),
  eval_f = objective_function,
  lb = rep(0, assets),
  ub = rep(maximum_weight, assets),
  eval_g_eq = equality_constraint,
  eval_g_ineq = inequality_constraint,
  opts = list(
    algorithm = "NLOPT_LD_SLSQP",
    xtol_rel = 1e-8,
    maxeval = 1000,
    print_level = 0
  )
)

tbl_optimized_weights <- tbl_universe_one_year |>
  select(
    rebalance_year,
    firm_ID,
    expected_return
  ) |>
  mutate(
    weight = optimization_result$solution
  ) |>
  arrange(desc(weight))

show_table_LFL(tbl_optimized_weights)
```

制約条件を確認する。

```{r}
#| label: validate-optimized-portfolio

tbl_constraint_check <- tribble(
  ~constraint, ~value, ~limit,
  "weight_sum",
  sum(tbl_optimized_weights$weight),
  1,
  "minimum_weight",
  min(tbl_optimized_weights$weight),
  0,
  "maximum_weight",
  max(tbl_optimized_weights$weight),
  maximum_weight,
  "portfolio_var",
  portfolio_var_LFL(
    tbl_optimized_weights$weight,
    vec_expected_return,
    mat_covariance,
    confidence_level
  ),
  maximum_var
)

show_table_LFL(tbl_constraint_check)
```

## I-8.5 バックテスト

最適化したウェイトを、その後の実現リターンへ適用する。

本ドラフトでは、最初のリバランス年度の翌12か月を対象とする。

```{r}
#| label: define-backtest-period

rebalance_month_ID <- tbl_return_history |>
  mutate(
    year = lubridate::year(month_date)
  ) |>
  filter(year == rebalance_year) |>
  summarise(
    first_month_ID =
      min(month_ID, na.rm = TRUE)
  ) |>
  pull(first_month_ID)
```

```{r}
#| label: calculate-portfolio-returns

tbl_backtest_returns <- tbl_return_history |>
  filter(
    firm_ID %in% tbl_optimized_weights$firm_ID,
    month_ID >= rebalance_month_ID,
    month_ID < rebalance_month_ID + 12L
  ) |>
  left_join(
    tbl_optimized_weights |>
      select(
        firm_ID,
        weight
      ),
    by = "firm_ID"
  ) |>
  group_by(
    month_ID,
    month_date
  ) |>
  summarise(
    portfolio_return = sum(
      weight * return,
      na.rm = TRUE
    ),
    .groups = "drop"
  ) |>
  arrange(month_ID)
```

比較対象として等ウェイト・ポートフォリオを作成する。

```{r}
#| label: calculate-equal-weight-returns

tbl_equal_weight_returns <- tbl_return_history |>
  filter(
    firm_ID %in% tbl_optimized_weights$firm_ID,
    month_ID >= rebalance_month_ID,
    month_ID < rebalance_month_ID + 12L
  ) |>
  group_by(
    month_ID,
    month_date
  ) |>
  summarise(
    equal_weight_return =
      mean(return, na.rm = TRUE),
    .groups = "drop"
  )

tbl_backtest_returns <- tbl_backtest_returns |>
  left_join(
    tbl_equal_weight_returns,
    by = c(
      "month_ID",
      "month_date"
    )
  )
```

```{r}
#| label: plot-backtest-results

tbl_backtest_plot <- tbl_backtest_returns |>
  mutate(
    optimized = cumprod(
      1 + portfolio_return
    ) - 1,
    equal_weight = cumprod(
      1 + equal_weight_return
    ) - 1
  ) |>
  select(
    month_date,
    optimized,
    equal_weight
  ) |>
  pivot_longer(
    cols = c(
      optimized,
      equal_weight
    ),
    names_to = "portfolio",
    values_to = "cumulative_return"
  )

plot_backtest <- tbl_backtest_plot |>
  ggplot(
    aes(
      x = month_date,
      y = cumulative_return,
      colour = portfolio
    )
  ) +
  geom_line(linewidth = 0.8) +
  scale_y_continuous(
    labels = scales::label_percent()
  ) +
  labs(
    x = NULL,
    y = "Cumulative Return",
    colour = "Portfolio",
    title = "Optimized and Equal-Weight Portfolios"
  )

show_plot_LFL(
  add_lagrange_theme_LFL(
    plot_backtest
  )
)
```

## I-8.6 パフォーマンス評価

```{r}
#| label: define-performance-functions

annualized_return_LFL <- function(
    x,
    periods = 12
) {
  prod(1 + x)^(periods / length(x)) - 1
}

annualized_volatility_LFL <- function(
    x,
    periods = 12
) {
  sd(x) * sqrt(periods)
}

maximum_drawdown_LFL <- function(x) {
  wealth <- cumprod(1 + x)
  drawdown <- wealth / cummax(wealth) - 1
  min(drawdown)
}
```

```{r}
#| label: calculate-performance-summary

tbl_performance_summary <- tribble(
  ~portfolio, ~annualized_return,
  ~annualized_volatility, ~sharpe_ratio,
  ~maximum_drawdown,
  "optimized",
  annualized_return_LFL(
    tbl_backtest_returns$portfolio_return
  ),
  annualized_volatility_LFL(
    tbl_backtest_returns$portfolio_return
  ),
  annualized_return_LFL(
    tbl_backtest_returns$portfolio_return
  ) /
    annualized_volatility_LFL(
      tbl_backtest_returns$portfolio_return
    ),
  maximum_drawdown_LFL(
    tbl_backtest_returns$portfolio_return
  ),
  "equal_weight",
  annualized_return_LFL(
    tbl_backtest_returns$equal_weight_return
  ),
  annualized_volatility_LFL(
    tbl_backtest_returns$equal_weight_return
  ),
  annualized_return_LFL(
    tbl_backtest_returns$equal_weight_return
  ) /
    annualized_volatility_LFL(
      tbl_backtest_returns$equal_weight_return
    ),
  maximum_drawdown_LFL(
    tbl_backtest_returns$equal_weight_return
  )
)

show_table_LFL(tbl_performance_summary)
```

取引コストと売買回転率は、複数回のリバランスを実装した段階で追加する。本ドラフトでは、最適化、制約確認、実現リターンへの適用、等ウェイトとの比較までを一つの流れとして確認する。

## I-8.7 結果の保存

```{r}
#| label: save-chapter-08-data

tbl_chapter_08_outputs <- list(
  optimized_weights =
    tbl_optimized_weights,
  backtest_returns =
    tbl_backtest_returns,
  performance_summary =
    tbl_performance_summary
)

vec_chapter_08_files <- c(
  optimized_weights = file.path(
    "portfolios",
    "optimized_weights.parquet"
  ),
  backtest_returns = file.path(
    "portfolios",
    "backtest_returns.parquet"
  ),
  performance_summary = file.path(
    "portfolios",
    "performance_summary.parquet"
  )
)

vec_chapter_08_paths <- tbl_chapter_08_outputs |>
  imap_chr(
    \(data, name) {
      write_derived_parquet_file_LFL(
        data,
        vec_chapter_08_files[[name]]
      )
    }
  )

tibble::tibble(
  output = base::names(vec_chapter_08_paths),
  path = relative_path_LFL(base::unname(vec_chapter_08_paths))
) |>
  show_table_LFL()
```

本章では、第7章の期待リターンを使い、ロングオンリー、完全投資、銘柄別ウェイト上限およびVaR上限を満たすポートフォリオを構築した。

さらに、最適ウェイトを実現リターンへ適用し、等ウェイト・ポートフォリオとの比較を行った。次の段階では、複数年度のローリング・リバランス、売買回転率、取引コストを追加し、バックテストを拡張する。
