---
title: "第II-3章 OISスワップとマルチカーブ評価"
subtitle: "IBOR改革、TONA・SOFR、日次複利およびカーブ分離"
format:
  html:
    toc: true
    number-sections: true
execute:
  eval: true
  echo: true
  warning: false
  message: false
---

# 第II-3章 OISスワップとマルチカーブ評価

## 1. IBOR改革と歴史的背景

2007年から2009年にかけての世界金融危機、とりわけ2008年9月のリーマン・ブラザーズ破綻は、金利デリバティブの評価方法を大きく変化させた。それ以前の市場では、LIBORは信用リスクをほとんど含まない基準金利として扱われ、同一のLIBORカーブから将来の変動金利を予測すると同時に、将来キャッシュフローの現在価値を計算するシングルカーブ評価が広く用いられていた。

しかし、LIBORは銀行間の無担保資金調達金利である。したがって、LIBORには将来の短期金利に対する市場予想だけでなく、借り手銀行の信用リスク、資金流動性リスクおよび借入期間に応じたプレミアムが含まれる。金融危機時にLIBORとOIS金利の差が急拡大したことにより、LIBORを信用リスクのない割引金利として扱うことができないことが明らかになった。

この認識を背景として、デリバティブ市場では中央清算および担保契約の利用が拡大した。担保付取引では、担保に付される翌日物金利に近いOISカーブを用いて将来キャッシュフローを割り引くことが経済的に整合的である。一方、LIBOR、TIBORまたはEURIBORなどを参照する契約の将来変動金利は、それぞれの参照金利に対応するフォワードカーブから予測する必要がある。その結果、将来金利を予測するカーブと現在価値を求めるディスカウントカーブを分離するマルチカーブ評価が定着した。

ここで、「担保付取引への移行」と「翌日物指標の性質」は区別する必要がある。米ドルのSOFRは米国債レポ取引に基づく有担保翌日物金利であるのに対し、日本円のTONAは無担保コール市場の翌日物金利である。いずれも翌日物のリスク・フリー・レートに近い指標として用いられるが、基礎となる市場の担保性は同一ではない。

さらに、LIBORの不正操作および虚偽報告が明らかになり、銀行の判断に大きく依存する金利指標の信頼性が損なわれた。金融安定理事会は2014年、既存IBORの強化と、実取引に基づく代替的なリスク・フリー・レートの育成を提言した。2017年には、英国の金融行為規制機構であるFCAが、2021年末以降も銀行へLIBORの呈示を求め続けることはないとの方針を示した。

代表性のある円、ポンド、ユーロおよびスイスフランLIBORの多くは2021年末に終了し、米ドルLIBORの銀行パネルも2023年6月30日に終了した。経過措置として残された合成LIBORも2024年9月30日に最終公表され、すべてのLIBOR設定が恒久的に終了した。

LIBORに代わる主要な指標として、日本円ではTONA、米ドルではSOFRが採用された。これらの翌日物金利を参照するOISでは、通常、計算期間中の日次金利を後決めで複利計算する。そのため、LIBORのように期間開始時点で適用金利が確定する取引とは異なり、期間全体の金利と利息額が確定するのは期末近くとなる。日次金利の公表時刻、Fixingが利用可能になるまでの時間差、計算終了日から支払日までの事務処理期間は、新たなオペレーショナル・リスクとして管理する必要がある。

以上のIBOR改革によって、金利デリバティブ評価は、単一のLIBORカーブですべてを処理する方法から、翌日物金利を基礎とするOISカーブを割引に用い、参照金利ごとに将来金利を予測する方法へ移行した。

本章では、この歴史的変化を踏まえ、日本円のTONAおよび米ドルのSOFRを参照するOISを取り上げる。まず市場レートからOISカーブを構築し、固定レグと翌日物変動レグを評価する。次に、変動レグを日次金利へ分解し、Fixingの確定前後で評価額がどのように変化するかを確認する。最後に、将来金利を予測するカーブとキャッシュフローを割り引くカーブを分離し、マルチカーブ評価の基本構造を示す。

```{r chapter03-setup}
knitr::opts_chunk$set(
  collapse = TRUE,
  comment = "#>",
  warning = FALSE,
  message = FALSE
)

suppressPackageStartupMessages({
  library(tidyverse)
  library(QuantLib)
  library(GaussQuant)
})
```

## 2. OISと翌日物金利

OIS（Overnight Index Swap）は、あらかじめ定めた固定金利と、計算期間中の翌日物金利を複利で積み上げた変動金利を交換する金利スワップである。元本そのものは交換せず、通常は固定レグと変動レグの利息差額を決済する。

日次金利を $r_i$、その金利が適用される日数を $d_i$、日数計算の年間基準を $B$ とすると、計算期間全体の複利収益率は概念的に次式で表される。

$$
R_{\mathrm{comp}}
=
\prod_{i=1}^{n}
\left(
1+r_i\frac{d_i}{B}
\right)-1
$$

元本を $N$ とすると、変動レグの利息額は次式となる。

$$
I_{\mathrm{overnight}}
=
N R_{\mathrm{comp}}
$$

固定金利を $K$、固定レグの年率換算期間を $\alpha$ とすると、固定レグの利息額は次式となる。

$$
I_{\mathrm{fixed}}
=
N K \alpha
$$

固定金利を支払うOISの価値は、変動レグの現在価値から固定レグの現在価値を差し引いて求める。

$$
PV_{\mathrm{OIS}}
=
PV_{\mathrm{overnight}}
-
PV_{\mathrm{fixed}}
$$

契約締結時に両レグの現在価値を等しくする固定金利がフェアOISレートである。

以下では、カーブを表形式で確認するための補助関数を定義する。これは計算ロジックを新たに実装するものではなく、QuantLibのカーブから割引係数と連続複利ゼロ金利を取り出す表示用関数である。

```{r chapter03-curve-helper}
curve_tbl_local <- function(curve_obj, n = 200, extrapolate = TRUE) {
  if (extrapolate) {
    QuantLib::TermStructure_enableExtrapolation(curve_obj)
  }

  reference_date <- as.Date(
    GaussQuant::iso_GQL(curve_obj$referenceDate())
  )

  curve_times <- seq(
    from = 0,
    to = curve_obj$maxTime(),
    length.out = n
  )

  tibble::tibble(time = curve_times) |>
    dplyr::mutate(
      discount_factor = purrr::map_dbl(
        time,
        function(x) curve_obj$discount(x)
      ),
      zero_rate = dplyr::if_else(
        time > 0,
        -log(discount_factor) / time,
        0
      ),
      date = reference_date + round(time * 365)
    ) |>
    dplyr::select(
      date,
      time,
      discount_factor,
      zero_rate
    )
}
```

## 3. TONA市場レートとOISカーブ

TONAは、日本の無担保コール市場における翌日物金利を基礎とする円のリスク・フリー・レートである。本節では、2022年8月19日の例示的なTONAおよびOIS市場レートから、円OISカーブを構築する。

短期部分には翌日物金利や短期OISを使用し、中長期部分には各満期のOISスワップレートを使用する。ブートストラップでは、各市場商品の理論価格が市場価格と一致するように、満期ごとの割引係数を順次決定する。

### 3.1 TONA市場レート

```{r chapter03-tona-quotes}
trade_date_tona <- "2022-08-19"

GaussQuant::set_eval_date_GQL(trade_date_tona)

tona_quotes <- tibble::tribble(
  ~as_of_date, ~currency, ~instrument, ~kind, ~tenor, ~rate,
  as.Date(trade_date_tona), "JPY", "TONA", "depo", "1D",  -0.0000900,
  as.Date(trade_date_tona), "JPY", "TONA", "ois",  "1W",  -0.0001261,
  as.Date(trade_date_tona), "JPY", "TONA", "ois",  "2W",  -0.0001469,
  as.Date(trade_date_tona), "JPY", "TONA", "ois",  "1M",  -0.0001807,
  as.Date(trade_date_tona), "JPY", "TONA", "ois",  "3M",  -0.0001919,
  as.Date(trade_date_tona), "JPY", "TONA", "ois",  "6M",  -0.0001043,
  as.Date(trade_date_tona), "JPY", "TONA", "ois",  "9M",   0.0000022,
  as.Date(trade_date_tona), "JPY", "TONA", "ois",  "12M",  0.0001250,
  as.Date(trade_date_tona), "JPY", "TONA", "ois",  "18M",  0.0003125,
  as.Date(trade_date_tona), "JPY", "TONA", "ois",  "2Y",   0.0004875,
  as.Date(trade_date_tona), "JPY", "TONA", "ois",  "3Y",   0.0007375,
  as.Date(trade_date_tona), "JPY", "TONA", "ois",  "4Y",   0.0009479,
  as.Date(trade_date_tona), "JPY", "TONA", "ois",  "5Y",   0.0011854,
  as.Date(trade_date_tona), "JPY", "TONA", "ois",  "7Y",   0.0019146
)

GaussQuant::show_tbl_GQH(
  tona_quotes,
  "TONA market quotes",
  n = 20
)
```

### 3.2 TONA OISカーブの構築

```{r chapter03-build-tona-curve}
tona_curve_envs <- GaussQuant::ir_build_ois_curve_envs_GQH(
  quotes = tona_quotes,
  trade_date = trade_date_tona,
  verbose = TRUE
)

tona_curve_env <- tona_curve_envs[["JPY::TONA"]]
tona_curve <- tona_curve_env$curve

tona_curve_display_tbl <- curve_tbl_local(
  curve_obj = tona_curve,
  n = 200
)

GaussQuant::show_tbl_GQH(
  tona_curve_display_tbl,
  "TONA OIS curve",
  n = 12
)

tona_curve_check_tbl <- tibble::tibble(
  reference_date = GaussQuant::iso_GQL(
    tona_curve$referenceDate()
  ),
  discount_2022_08_23 = tona_curve$discount(
    GaussQuant::date_GQL("2022-08-23")
  )
)

GaussQuant::show_tbl_GQH(
  tona_curve_check_tbl,
  "TONA curve checks",
  n = 20
)
```

割引係数 $P(0,T)$ は、将来時点 $T$ の1円を評価日時点の価値へ換算する係数である。満期が長くなるほど、通常は割引係数が低下する。ゼロ金利は、各満期の割引係数を単一の金利として表したものである。

## 4. JPY短期OISの評価

次に、TONAカーブを用いて短期円OISを評価する。評価対象は、2022年8月23日から8月30日までの7日間、元本1,000万円、固定金利マイナス0.015%の固定金利支払いOISである。

OISの固定レグと翌日物レグを確認し、NPVとフェアレートを表示する。

```{r chapter03-jpy-short-ois}
jpy_ois_short <- GaussQuant::trade_ois_swap_py_GQH(
  curve_env = tona_curve_env,
  effective = "2022-08-23",
  maturity = "2022-08-30",
  notional = 10000000,
  fixed_rate = -0.00015,
  pay_receive = "pay",
  verbose = TRUE
)

GaussQuant::ir_show_swap_summary_GQH(
  trade_env = jpy_ois_short,
  title = "JPY short OIS summary"
)

jpy_ois_fixed_cf_tbl <- GaussQuant::swap_fixed_leg_table_GQL(
  jpy_ois_short$swap
)

jpy_ois_overnight_cf_tbl <- GaussQuant::ois_overnight_leg_table_GQL(
  jpy_ois_short$swap
)

GaussQuant::show_tbl_GQH(
  jpy_ois_fixed_cf_tbl,
  "TONA fixed leg cashflows",
  n = 10
)

GaussQuant::show_tbl_GQH(
  jpy_ois_overnight_cf_tbl,
  "TONA overnight leg cashflows",
  n = 10
)
```

### 4.1 フェアレートの手計算

単一期間のOISでは、開始日の割引係数を $P(0,T_0)$、終了日の割引係数を $P(0,T_1)$、固定レグの支払日の割引係数を $P(0,T_p)$、固定レグの年率換算期間を $\alpha$ とすると、フェアレートは概念的に次式で求められる。

$$
K_{\mathrm{fair}}
=
\frac{
P(0,T_0)-P(0,T_1)
}{
\alpha P(0,T_p)
}
$$

```{r chapter03-jpy-fair-rate-check}
jpy_effective_df <- tona_curve$discount(
  GaussQuant::date_GQL("2022-08-23")
)

jpy_maturity_df <- tona_curve$discount(
  GaussQuant::date_GQL("2022-08-30")
)

jpy_payment_df <- tona_curve$discount(
  GaussQuant::date_GQL("2022-09-01")
)

jpy_annuity <- (7 / 365) * jpy_payment_df

jpy_swap_rate_hand <- (
  jpy_effective_df - jpy_maturity_df
) / jpy_annuity

jpy_fair_rate_check_tbl <- tibble::tibble(
  effective_discount_factor = jpy_effective_df,
  maturity_discount_factor = jpy_maturity_df,
  payment_discount_factor = jpy_payment_df,
  annuity = jpy_annuity,
  fair_swap_rate_hand = jpy_swap_rate_hand
)

GaussQuant::show_tbl_GQH(
  jpy_fair_rate_check_tbl,
  "TONA fair-rate hand check",
  n = 20
)
```

## 5. OIS変動レグの日次複利

OISの変動レグでは、計算期間中の翌日物金利を日ごとに複利で積み上げる。休日をまたぐ金利は、次の営業日まで複数日分に適用されるため、各行の適用日数を確認する必要がある。

次のコードでは、変動レグを日次単位に分解し、割引係数から日次フォワード金利を求める。

```{r chapter03-jpy-daily-forward}
jpy_ois_daily <- GaussQuant::trade_ois_swap_py_GQH(
  curve_env = tona_curve_env,
  effective = "2022-08-23",
  maturity = "2022-08-30",
  notional = 10000000,
  fixed_rate = -0.00015,
  pay_receive = "pay",
  fixed_schedule_tenor = "1Y",
  floating_schedule_tenor = "1D",
  pay_lag = 0,
  verbose = TRUE
)

GaussQuant::set_eval_date_GQL(trade_date_tona)

jpy_daily_float_cf_tbl <- GaussQuant::ois_daily_forward_table_GQH(
  swap = jpy_ois_daily$swap,
  curve = tona_curve,
  index = jpy_ois_daily$index,
  eval_date = trade_date_tona,
  notional = 10000000
)

GaussQuant::show_tbl_GQH(
  jpy_daily_float_cf_tbl,
  "TONA daily forward leg",
  n = 20
)
```

各日の単利フォワード金利は、開始日の割引係数を $P(0,t_i)$、終了日の割引係数を $P(0,t_{i+1})$、年率換算期間を $\delta_i$ とすると、次式で求められる。

$$
f_i
=
\frac{
P(0,t_i)/P(0,t_{i+1})-1
}{
\delta_i
}
$$

日次フォワード金利を用いて複利収益率と利息額を確認する。

```{r chapter03-jpy-daily-compounding}
daily_compounding_result <- if (
  nrow(jpy_daily_float_cf_tbl) >= 2 &&
  all(c("days", "rate") %in% names(jpy_daily_float_cf_tbl))
) {
  daily_compounded_return <- (
    1 +
      jpy_daily_float_cf_tbl$days[-1] /
      365 *
      jpy_daily_float_cf_tbl$rate[-1]
  ) |>
    prod() -
    1

  tibble::tibble(
    compounded_return = daily_compounded_return,
    floating_interest = daily_compounded_return * 10000000,
    equivalent_annual_rate = daily_compounded_return * 365 / 7
  )
} else {
  tibble::tibble(
    compounded_return = NA_real_,
    floating_interest = NA_real_,
    equivalent_annual_rate = NA_real_
  )
}

GaussQuant::show_tbl_GQH(
  daily_compounding_result,
  "TONA daily compounding result",
  n = 20
)
```

## 6. Fixingの確定と再評価

評価日より前の翌日物金利には、実際に公表されたFixingを使用する。評価日より後の金利は、OISカーブから推定したフォワード金利を使用する。

したがって、評価途中のOIS変動レグは、次の二つから構成される。

- 評価日までに確定した日次Fixingの複利部分
- 評価日より後のフォワード金利による予測部分

後決め複利では、期間終了まで変動レグ全体の利息額が確定しない。Fixingの公表時刻と支払処理の間に必要な時間を確保するため、実務ではLookback、Observation Shift、LockoutまたはPayment Delayなどの規則が用いられることがある。

次の例では、2022年8月23日および24日のTONA Fixingを登録し、2022年8月25日時点で再評価する。

```{r chapter03-jpy-fixings}
jpy_fixings_tbl <- tibble::tribble(
  ~date, ~currency, ~instrument, ~fixing,
  "2022-08-23", "JPY", "TONA", -0.000090,
  "2022-08-24", "JPY", "TONA", -0.000085
)

GaussQuant::set_eval_date_GQL(trade_date_tona)

jpy_overnight_before_tbl <- GaussQuant::ois_overnight_leg_table_GQL(
  jpy_ois_short$swap
)

GaussQuant::ir_apply_fixings_GQH(
  index_obj = jpy_ois_short$index,
  fixings_tbl = jpy_fixings_tbl,
  currency = "JPY",
  instrument = "TONA"
)

GaussQuant::set_eval_date_GQL("2022-08-25")

jpy_overnight_after_tbl <- GaussQuant::ois_overnight_leg_table_GQL(
  jpy_ois_short$swap
)

GaussQuant::ir_show_fixing_before_after_GQH(
  before_tbl = jpy_overnight_before_tbl,
  after_tbl = jpy_overnight_after_tbl,
  title = "TONA fixing before / after",
  n = 10
)

GaussQuant::ir_show_swap_summary_GQH(
  trade_env = jpy_ois_short,
  title = "TONA short OIS summary after fixings"
)

jpy_fixing_diag_tbl <- GaussQuant::ir_fixing_table_GQH(
  swap = jpy_ois_daily$swap,
  curve = tona_curve,
  index = jpy_ois_short$index
)

GaussQuant::show_tbl_GQH(
  jpy_fixing_diag_tbl,
  "TONA daily fixing decomposition",
  n = 20
)
```

## 7. SOFR OISカーブとスワップ評価

SOFRは、米国債を担保とする翌日物レポ取引に基づく米ドルのリスク・フリー・レートである。TONAが無担保翌日物市場に基づくのに対し、SOFRは有担保取引に基づく点が異なる。

OIS評価の基本構造はTONAと同じであり、通貨、休日カレンダー、日数計算規則、市場クォートおよび翌日物指数が異なる。

### 7.1 SOFR市場レートとOISカーブ

```{r chapter03-sofr-curve}
trade_date_sofr <- "2023-09-26"

GaussQuant::set_eval_date_GQL(trade_date_sofr)

sofr_quotes <- tibble::tribble(
  ~as_of_date, ~currency, ~instrument, ~kind, ~tenor, ~rate,
  as.Date(trade_date_sofr), "USD", "SOFR", "depo", "1D", 0.0531,
  as.Date(trade_date_sofr), "USD", "SOFR", "ois",  "1M", 0.0532,
  as.Date(trade_date_sofr), "USD", "SOFR", "ois",  "3M", 0.0538,
  as.Date(trade_date_sofr), "USD", "SOFR", "ois",  "6M", 0.0546,
  as.Date(trade_date_sofr), "USD", "SOFR", "ois",  "1Y", 0.0545,
  as.Date(trade_date_sofr), "USD", "SOFR", "ois",  "2Y", 0.0501,
  as.Date(trade_date_sofr), "USD", "SOFR", "ois",  "3Y", 0.0467
)

sofr_curve_envs <- GaussQuant::ir_build_ois_curve_envs_GQH(
  quotes = sofr_quotes,
  trade_date = trade_date_sofr,
  verbose = TRUE
)

sofr_curve_env <- sofr_curve_envs[["USD::SOFR"]]
sofr_curve <- sofr_curve_env$curve

GaussQuant::show_tbl_GQH(
  curve_tbl_local(sofr_curve),
  "SOFR OIS curve",
  n = 12
)
```

### 7.2 SOFR OISの評価

```{r chapter03-sofr-ois-swap}
sofr_ois_trade <- GaussQuant::trade_ois_swap_py_GQH(
  curve_env = sofr_curve_env,
  effective = "2023-09-28",
  maturity = "2025-09-28",
  notional = 10000000,
  fixed_rate = 0.05,
  pay_receive = "pay",
  verbose = TRUE
)

GaussQuant::ir_show_swap_summary_GQH(
  trade_env = sofr_ois_trade,
  title = "SOFR OIS summary"
)

sofr_overnight_cf_tbl <- GaussQuant::ois_overnight_leg_table_GQL(
  sofr_ois_trade$swap
)

GaussQuant::show_tbl_GQH(
  sofr_overnight_cf_tbl,
  "SOFR overnight leg cashflows",
  n = 20
)
```

## 8. マルチカーブ評価

金融危機以前のシングルカーブ評価では、同一の金利カーブを用いて、将来変動金利の予測とキャッシュフローの割引を行っていた。

マルチカーブ評価では、二つの役割を分離する。

- **フォワードカーブ**
  参照金利の将来Fixingまたは期間フォワード金利を予測する。

- **ディスカウントカーブ**
  担保契約に対応する金利を用いて、将来キャッシュフローを現在価値へ割り引く。

将来変動金利を $F_j$、年率換算期間を $\alpha_j$、割引係数を $D_j$、元本を $N$ とすると、変動レグの現在価値は概念的に次式で表される。

$$
PV_{\mathrm{floating}}
=
N
\sum_{j=1}^{m}
\alpha_j F_j D_j
$$

ここで、$F_j$ はフォワードカーブから求め、$D_j$ はディスカウントカーブから求める。

以下では、マルチカーブの効果だけを明確にするため、EURIBOR 6か月物を参照する一般的なバニラスワップを用いる。同じフォワードカーブを使用しながら、割引カーブを同一にした場合と分離した場合のNPVを比較する。

### 8.1 フォワードカーブとディスカウントカーブ

```{r chapter03-multicurve-build}
GaussQuant::set_eval_date_GQL("2023-09-26")

multi_curve_dates <- c(
  "2023-09-26",
  "2024-09-26",
  "2025-09-26",
  "2026-09-28",
  "2028-09-26"
)

forecast_zero_rates <- c(
  0.0450,
  0.0470,
  0.0460,
  0.0445,
  0.0420
)

discount_zero_rates <- c(
  0.0400,
  0.0415,
  0.0410,
  0.0400,
  0.0380
)

forecast_curve <- GaussQuant::build_zero_curve_GQL(
  date_chr = multi_curve_dates,
  zero_rates = forecast_zero_rates,
  day_counter = "Actual365Fixed"
)

discount_curve <- GaussQuant::build_zero_curve_GQL(
  date_chr = multi_curve_dates,
  zero_rates = discount_zero_rates,
  day_counter = "Actual365Fixed"
)

QuantLib::TermStructure_enableExtrapolation(forecast_curve)
QuantLib::TermStructure_enableExtrapolation(discount_curve)

forecast_handle <- GaussQuant::yield_curve_handle_GQL(
  forecast_curve
)

discount_handle <- GaussQuant::yield_curve_handle_GQL(
  discount_curve
)

multi_curve_comparison_tbl <- tibble::tibble(
  date = as.Date(multi_curve_dates)
) |>
  dplyr::mutate(
    forecast_discount_factor = purrr::map_dbl(
      as.character(date),
      function(x) {
        forecast_curve$discount(
          GaussQuant::date_GQL(x)
        )
      }
    ),
    ois_discount_factor = purrr::map_dbl(
      as.character(date),
      function(x) {
        discount_curve$discount(
          GaussQuant::date_GQL(x)
        )
      }
    )
  )

GaussQuant::show_tbl_GQH(
  multi_curve_comparison_tbl,
  "Forecast and discount curves",
  n = 20
)
```

### 8.2 シングルカーブ評価との比較

```{r chapter03-multicurve-swap}
single_curve_swap <- GaussQuant::make_vanilla_swap_GQL(
  effective_date = "2023-09-28",
  maturity_date = "2025-09-28",
  fixed_rate = 0.045,
  notional = 10000000,
  forecast_handle = forecast_handle,
  discount_handle = forecast_handle,
  swap_type = "payer",
  index = "Euribor6M",
  fixed_tenor = GaussQuant::period_years_GQL(1),
  floating_tenor = GaussQuant::period_months_GQL(6),
  calendar = QuantLib::TARGET()
)

multi_curve_swap <- GaussQuant::make_vanilla_swap_GQL(
  effective_date = "2023-09-28",
  maturity_date = "2025-09-28",
  fixed_rate = 0.045,
  notional = 10000000,
  forecast_handle = forecast_handle,
  discount_handle = discount_handle,
  swap_type = "payer",
  index = "Euribor6M",
  fixed_tenor = GaussQuant::period_years_GQL(1),
  floating_tenor = GaussQuant::period_months_GQL(6),
  calendar = QuantLib::TARGET()
)

single_curve_summary <- GaussQuant::swap_summary_GQL(
  single_curve_swap
)

multi_curve_summary <- GaussQuant::swap_summary_GQL(
  multi_curve_swap
)

curve_valuation_comparison_tbl <- dplyr::bind_rows(
  single_curve_summary |>
    dplyr::mutate(valuation_method = "single_curve"),
  multi_curve_summary |>
    dplyr::mutate(valuation_method = "multi_curve")
) |>
  dplyr::relocate(valuation_method)

GaussQuant::show_tbl_GQH(
  curve_valuation_comparison_tbl,
  "Single-curve and multi-curve valuation",
  n = 20
)
```

両方のスワップは同じフォワードカーブから将来EURIBORを予測するが、シングルカーブ評価ではそのカーブを割引にも使用し、マルチカーブ評価では別のディスカウントカーブを使用する。割引係数が異なるため、同じ将来キャッシュフローであってもNPVおよびフェアレートが変化する。

## 9. ケーススタディ1：OISスワップの構築と評価

本ケーススタディでは、2012年12月11日のEONIA市場データからOISカーブを構築する。短期部分には翌日物預金と短期OISを用い、その先には日付指定OISと長期OISを用いる。

カーブ構築後、年末をまたぐ市場金利に含まれる流動性効果を分離し、年末ジャンプを組み込んだ最終的なEONIAカーブを作成する。さらに、カーブ構築に使用した5年OISの市場レートを契約固定金利としてOISを構築し、NPVとフェアレートを確認する。

### 9.1 評価日とEONIA市場データ

評価日は2012年12月11日とする。市場データには、翌日物預金、短期OIS、日付指定OISおよび長期OISを使用する。

```{r chapter03-case-study-eonia-market}
case_evaluation_date <- "2012-12-11"

GaussQuant::set_eval_date_GQL(
  case_evaluation_date
)

case_eonia_quotes <- GaussQuant::ametrano_bianchetti_eonia_quotes_GQL()

GaussQuant::show_tbl_GQH(
  case_eonia_quotes,
  "EONIA market quotes",
  n = 40
)
```

`rate_pct`はパーセント表示の市場レートであり、`rate`はQuantLibへ渡す小数表示の金利である。

預金には1日の期間を設定し、評価日からスポット日までを接続するため、Fixing日数を0日、1日および2日とした。短期OISと長期OISにはスポット日から満期までの期間を指定し、日付指定OISには開始日と終了日を直接指定する。

### 9.2 EONIAカーブの構築

次に、市場レートからEONIAカーブを構築する。

最初に対数割引係数を3次補間するカーブと、区分的に一定のフォワード金利を用いるカーブを構築する。後者を用いて年末部分のフォワード金利を確認し、年末ジャンプを推定する。

```{r chapter03-case-study-eonia-bootstrap}
case_eonia_benchmark <- GaussQuant::eonia_curve_benchmark_GQL(
  quotes = case_eonia_quotes,
  evaluation_date = case_evaluation_date
)

case_eonia_curve <- case_eonia_benchmark$final$curve
case_eonia_handle <- case_eonia_benchmark$final$curve_handle

case_jump_summary <- case_eonia_benchmark$jump_summary

GaussQuant::show_tbl_GQH(
  case_jump_summary,
  "EONIA year-end jump",
  n = 20
)
```

年末ジャンプの推定では、2012年12月24日から2013年1月7日までのフォワード金利を確認する。次に、2013年1月3日の区分フォワード金利を前後のノードの平均へ置き換え、年末要因を含まないフォワードカーブを作成する。

元のフォワード金利と調整後のフォワード金利の差を、2012年12月31日から2013年1月2日までの期間へ換算し、年末ジャンプを求める。

### 9.3 ベンチマーク値の確認

年末ジャンプを推定する過程で得られたフォワード金利を確認する。

```{r chapter03-case-study-eonia-benchmark-check}
case_benchmark_check_tbl <- tibble::tribble(
  ~metric, ~reference_value_pct, ~r_value_pct,
  "Original two-week forward", 0.082,
  100 * case_jump_summary$original_forward[[1L]],
  "Adjusted two-week forward", 0.067,
  100 * case_jump_summary$clean_forward[[1L]],
  "Year-end jump", 0.101,
  100 * case_jump_summary$jump_rate[[1L]]
) |>
  dplyr::mutate(
    difference_pct =
      r_value_pct -
      reference_value_pct
  )

GaussQuant::show_tbl_GQH(
  case_benchmark_check_tbl,
  "EONIA benchmark comparison",
  n = 20
)

stopifnot(
  all(
    abs(case_benchmark_check_tbl$difference_pct) <= 0.0005
  )
)
```

基準値はパーセント単位で小数第3位まで表示されている。そのため、照合では表示桁の半分に相当する0.0005パーセントポイントを許容範囲とする。

### 9.4 市場レートの再現性

構築した最終カーブを用いて、各Rate Helperのインプライド・レートを求める。

```{r chapter03-case-study-eonia-validation}
case_eonia_validation <- case_eonia_benchmark$final_validation

case_eonia_repricing_tbl <- case_eonia_validation$quote_repricing |>
  dplyr::mutate(
    quote_error_bp = 10000 * quote_error
  )

GaussQuant::show_tbl_GQH(
  case_eonia_repricing_tbl,
  "EONIA quote repricing",
  n = 40
)

stopifnot(
  max(
    abs(case_eonia_repricing_tbl$quote_error),
    na.rm = TRUE
  ) < 1e-8
)
```

各商品のインプライド・レートと市場レートが一致することにより、預金、短期OIS、日付指定OISおよび長期OISが同じ期間構造上で再現されていることを確認できる。

### 9.5 5年OISの構築

市場データに含まれる5年OISを取り上げる。契約固定金利には、カーブ構築に用いた5年OISの市場レートを使用する。

```{r chapter03-case-study-ois-contract}
case_ois_tenor <- QuantLib::Period(
  5,
  "Years"
)

case_ois_fixed_rate <- case_eonia_quotes |>
  dplyr::filter(
    quote_id == "OIS-5Y"
  ) |>
  dplyr::pull(
    rate
  )

case_eonia_index <- QuantLib::Eonia(
  case_eonia_handle
)

case_ois_contract_tbl <- tibble::tibble(
  evaluation_date = as.Date(case_evaluation_date),
  index = "EONIA",
  tenor = "5Y",
  settlement_days = 2L,
  contract_fixed_rate = case_ois_fixed_rate
)

GaussQuant::show_tbl_GQH(
  case_ois_contract_tbl,
  "Five-year EONIA OIS contract",
  n = 20
)
```

### 9.6 OISの構築と計算結果の照合

最初に、QuantLibの`MakeOIS`を直接使用してOISを構築する。

```{r chapter03-case-study-ois-quantlib}
case_ois_builder_quantlib <- QuantLib::MakeOIS(
  swapTenor = case_ois_tenor,
  overnightIndex = case_eonia_index,
  fixedRate = case_ois_fixed_rate
)

case_ois_quantlib <- QuantLib::MakeOIS_makeOIS(
  case_ois_builder_quantlib
)
```

次に、同じ期間、同じEONIAインデックスおよび同じ固定金利を用いてOISを構築する。

```{r chapter03-case-study-ois-gaussquant}
case_ois_gaussquant <- GaussQuant::build_ois_GQL(
  swap_tenor = case_ois_tenor,
  overnight_index = case_eonia_index,
  fixed_rate = case_ois_fixed_rate
)
```

両方のOISについて、NPV、固定レグの現在価値、翌日物レグの現在価値、フェアレートおよびフェアスプレッドを確認する。

```{r chapter03-case-study-ois-comparison}
case_ois_quantlib_summary <- GaussQuant::swap_summary_GQL(
  case_ois_quantlib
)

case_ois_gaussquant_summary <- GaussQuant::swap_summary_GQL(
  case_ois_gaussquant
)

case_ois_comparison_tbl <- dplyr::bind_rows(
  case_ois_quantlib_summary |>
    dplyr::mutate(
      calculation_route = "QuantLib"
    ),
  case_ois_gaussquant_summary |>
    dplyr::mutate(
      calculation_route = "GaussQuant"
    )
) |>
  dplyr::relocate(
    calculation_route
  )

GaussQuant::show_tbl_GQH(
  case_ois_comparison_tbl,
  "Five-year EONIA OIS valuation",
  n = 20
)

case_ois_metrics <- c(
  "npv",
  "fixed_leg_npv",
  "floating_leg_npv",
  "fair_rate",
  "fair_spread"
)

case_quantlib_values <- unlist(
  case_ois_quantlib_summary |>
    dplyr::select(
      dplyr::all_of(case_ois_metrics)
    ),
  use.names = FALSE
)

case_gaussquant_values <- unlist(
  case_ois_gaussquant_summary |>
    dplyr::select(
      dplyr::all_of(case_ois_metrics)
    ),
  use.names = FALSE
)

stopifnot(
  isTRUE(
    all.equal(
      case_quantlib_values,
      case_gaussquant_values,
      tolerance = 1e-12
    )
  )
)
```

### 9.7 市場固定金利とフェアレート

カーブ構築に使用した5年OISの市場レートと、構築後のカーブから求めたフェアレートを比較する。

```{r chapter03-case-study-ois-fair-rate}
case_ois_rate_check_tbl <- tibble::tibble(
  market_fixed_rate = case_ois_fixed_rate,
  calculated_fair_rate =
    case_ois_gaussquant_summary$fair_rate[[1L]],
  difference_bp = 10000 * (
    case_ois_gaussquant_summary$fair_rate[[1L]] -
      case_ois_fixed_rate
  ),
  npv = case_ois_gaussquant_summary$npv[[1L]]
)

GaussQuant::show_tbl_GQH(
  case_ois_rate_check_tbl,
  "Five-year EONIA OIS rate check",
  n = 20
)

stopifnot(
  abs(
    case_ois_gaussquant_summary$fair_rate[[1L]] -
      case_ois_fixed_rate
  ) < 1e-8
)
```

5年OISはカーブ構築に使用した商品の一つであるため、市場固定金利とカーブから再計算したフェアレートは一致し、NPVはゼロに近い値となる。

### 9.8 固定レグと翌日物レグ

最後に、5年OISの固定レグと翌日物レグのキャッシュフローを確認する。

```{r chapter03-case-study-ois-cashflows}
case_ois_fixed_leg_tbl <- GaussQuant::leg_to_cashflow_tbl_GQL(
  case_ois_gaussquant$fixedLeg()
)

case_ois_overnight_leg_tbl <- GaussQuant::leg_to_cashflow_tbl_GQL(
  case_ois_gaussquant$overnightLeg()
)

GaussQuant::show_tbl_GQH(
  case_ois_fixed_leg_tbl,
  "Five-year EONIA OIS fixed leg",
  n = 20
)

GaussQuant::show_tbl_GQH(
  case_ois_overnight_leg_tbl,
  "Five-year EONIA OIS overnight leg",
  n = 20
)
```

固定レグと翌日物レグは反対方向のキャッシュフローを持ち、市場固定金利がフェアレートと一致する場合には、両レグの現在価値が相殺される。
## 10. ケーススタディ2：EONIA市場レートの変動と評価損益

第9節では、2012年12月11日のEONIA市場データから期間構造を構築し、5年OISの市場固定金利とフェアレートが一致することを確認した。

本ケーススタディでは、評価日とOISの約定条件を変更せず、カーブ構築に使用する市場レートだけを上下へ10ベーシスポイント変化させる。各シナリオについてEONIAカーブを再構築し、第9節と同じ5年OISを再評価する。

比較するシナリオは、次の三つである。

- EONIA市場レートを一律に10ベーシスポイント低下
- 第9節と同じ基準市場レート
- EONIA市場レートを一律に10ベーシスポイント上昇

契約固定金利には、第9節で設定した5年OISの市場レート0.456%を引き続き使用する。したがって、各シナリオのNPVの差は、市場レートの変化による評価損益を表す。

### 10.1 市場レートシナリオ

最初に、基準となるEONIA市場レートへ、マイナス10ベーシスポイント、ゼロおよびプラス10ベーシスポイントのシフトを加える。

ここでは構築済みのゼロカーブを直接動かすのではなく、預金、短期OIS、日付指定OISおよび長期OISの市場レートを変化させる。その後、それぞれの市場データからEONIAカーブを改めて構築する。

```{r chapter03-case-study-eonia-rate-scenarios}
case_rate_scenario_tbl <- tibble::tribble(
  ~scenario, ~shift_bp,
  "10bp低下", -10,
  "基準",       0,
  "10bp上昇",  10
) |>
  dplyr::mutate(
    quotes = purrr::map(
      shift_bp,
      function(shift_bp) {
        case_eonia_quotes |>
          dplyr::mutate(
            rate = rate + shift_bp / 10000,
            rate_pct = 100 * rate
          )
      }
    )
  )
```

10ベーシスポイントは、小数表示の金利では0.001、パーセント表示では0.1パーセントポイントに相当する。

市場レートの変化を確認するため、翌日物預金、1か月OIS、5年OISおよび30年OISを取り出す。

```{r chapter03-case-study-eonia-rate-scenario-quotes}
case_rate_scenario_quote_tbl <- purrr::map2_dfr(
  case_rate_scenario_tbl$scenario,
  case_rate_scenario_tbl$quotes,
  function(scenario, quotes) {
    quotes |>
      dplyr::filter(
        quote_id %in% c(
          "DEP-ON-0D",
          "OIS-1M",
          "OIS-5Y",
          "OIS-30Y"
        )
      ) |>
      dplyr::transmute(
        scenario = scenario,
        quote_id = quote_id,
        instrument_type = instrument_type,
        rate_pct = rate_pct,
        rate = rate
      )
  }
)

GaussQuant::show_tbl_GQH(
  case_rate_scenario_quote_tbl,
  "EONIA market-rate scenarios",
  n = 20
)
```

各商品のレートは、基準値から一律に10ベーシスポイント低下または上昇している。評価日、Fixing日数、期間、開始日および終了日などの市場慣行は変更しない。

### 10.2 シナリオ別EONIAカーブ

各シナリオの市場データから、年末ジャンプを含むEONIAカーブを再構築する。

```{r chapter03-case-study-eonia-scenario-curves}
case_rate_scenario_tbl <- case_rate_scenario_tbl |>
  dplyr::mutate(
    benchmark = purrr::map(
      quotes,
      function(quotes) {
        GaussQuant::eonia_curve_benchmark_GQL(
          quotes = quotes,
          evaluation_date = case_evaluation_date
        )
      }
    ),
    curve = purrr::map(
      benchmark,
      ~ .x$final$curve
    ),
    curve_handle = purrr::map(
      benchmark,
      ~ .x$final$curve_handle
    ),
    max_quote_error = purrr::map_dbl(
      benchmark,
      function(benchmark) {
        max(
          abs(
            benchmark$final_validation$
              quote_repricing$
              quote_error
          ),
          na.rm = TRUE
        )
      }
    )
  )

case_curve_validation_tbl <- case_rate_scenario_tbl |>
  dplyr::select(
    scenario,
    shift_bp,
    max_quote_error
  )

GaussQuant::show_tbl_GQH(
  case_curve_validation_tbl,
  "EONIA scenario-curve validation",
  n = 20
)

stopifnot(
  all(
    case_curve_validation_tbl$max_quote_error < 1e-8
  )
)
```

すべてのシナリオについて、Rate Helperのインプライド・レートが入力した市場レートと一致することを確認する。これにより、評価損益の比較に使用する各カーブが、それぞれの市場データを再現していることが分かる。

### 10.3 同一OISの再評価

第9節と同じ5年OISを、各シナリオのEONIAカーブへ接続する。

契約期間は5年、契約固定金利は0.456%のままとし、市場カーブだけを変更する。

```{r chapter03-case-study-eonia-scenario-ois}
case_rate_scenario_tbl <- case_rate_scenario_tbl |>
  dplyr::mutate(
    eonia_index = purrr::map(
      curve_handle,
      QuantLib::Eonia
    ),
    ois = purrr::map(
      eonia_index,
      function(eonia_index) {
        GaussQuant::build_ois_GQL(
          swap_tenor = case_ois_tenor,
          overnight_index = eonia_index,
          fixed_rate = case_ois_fixed_rate
        )
      }
    ),
    valuation = purrr::map(
      ois,
      GaussQuant::swap_summary_GQL
    )
  )
```

各シナリオの評価結果を一つの表へまとめる。

```{r chapter03-case-study-eonia-scenario-results}
case_ois_scenario_result_tbl <- case_rate_scenario_tbl |>
  dplyr::select(
    scenario,
    shift_bp,
    valuation
  ) |>
  tidyr::unnest(
    cols = valuation
  )

case_base_fair_rate <- case_ois_scenario_result_tbl |>
  dplyr::filter(
    scenario == "基準"
  ) |>
  dplyr::pull(
    fair_rate
  )

case_base_npv <- case_ois_scenario_result_tbl |>
  dplyr::filter(
    scenario == "基準"
  ) |>
  dplyr::pull(
    npv
  )

case_ois_scenario_result_tbl <- case_ois_scenario_result_tbl |>
  dplyr::mutate(
    contract_fixed_rate = case_ois_fixed_rate,
    fair_rate_change_bp = 10000 * (
      fair_rate -
        case_base_fair_rate
    ),
    payer_valuation_change =
      npv -
      case_base_npv,
    receiver_npv = -npv,
    receiver_valuation_change =
      -(
        npv -
          case_base_npv
      )
  ) |>
  dplyr::select(
    scenario,
    shift_bp,
    contract_fixed_rate,
    fair_rate,
    fair_rate_change_bp,
    payer_npv = npv,
    payer_valuation_change,
    receiver_npv,
    receiver_valuation_change
  )

GaussQuant::show_tbl_GQH(
  case_ois_scenario_result_tbl,
  "Five-year EONIA OIS scenario valuation",
  n = 20
)
```

`payer_npv`は固定金利を支払うポジションのNPVであり、`receiver_npv`は固定金利を受け取る反対ポジションのNPVである。

`payer_valuation_change`と`receiver_valuation_change`は、それぞれのシナリオのNPVから基準シナリオのNPVを差し引いた評価損益である。

### 10.4 基準シナリオの照合

基準シナリオは、第9節で使用した市場データと約定条件をそのまま使用している。そのため、基準シナリオのNPVとフェアレートは、第9節の計算結果と一致する。

```{r chapter03-case-study-eonia-base-check}
case_base_scenario_tbl <- case_ois_scenario_result_tbl |>
  dplyr::filter(
    scenario == "基準"
  )

case_base_check_tbl <- tibble::tibble(
  metric = c(
    "NPV",
    "Fair rate"
  ),
  chapter9_value = c(
    case_ois_gaussquant_summary$npv[[1L]],
    case_ois_gaussquant_summary$fair_rate[[1L]]
  ),
  chapter10_value = c(
    case_base_scenario_tbl$payer_npv[[1L]],
    case_base_scenario_tbl$fair_rate[[1L]]
  )
) |>
  dplyr::mutate(
    difference =
      chapter10_value -
      chapter9_value
  )

GaussQuant::show_tbl_GQH(
  case_base_check_tbl,
  "Base-scenario consistency check",
  n = 20
)

stopifnot(
  isTRUE(
    all.equal(
      case_base_check_tbl$chapter9_value,
      case_base_check_tbl$chapter10_value,
      tolerance = 1e-12
    )
  )
)
```

この照合により、第9節の基準評価と、第10節の基準シナリオが同じ市場データ、評価日および約定条件に基づいていることを確認できる。

### 10.5 市場レート変動と評価損益

市場レートが低下すると、5年OISのフェアレートも低下する。この場合、固定金利支払側は、低下後の市場水準より高い0.456%を支払うため、既存契約の価値は低下する。

一方、市場レートが上昇すると、固定金利支払側は市場水準より低い0.456%を支払う契約を保有することになるため、既存契約の価値は上昇する。

固定金利受取側では、この関係が逆になる。固定金利支払側の利益は固定金利受取側の損失となり、両者のNPVと評価損益は符号が反対になる。

### 10.6 1ベーシスポイント当たりの評価変化

上下10ベーシスポイントの結果から、固定金利支払側について、1ベーシスポイント当たりの平均的なNPV変化を求める。

```{r chapter03-case-study-eonia-bpv}
case_npv_down <- case_ois_scenario_result_tbl |>
  dplyr::filter(
    scenario == "10bp低下"
  ) |>
  dplyr::pull(
    payer_npv
  )

case_npv_up <- case_ois_scenario_result_tbl |>
  dplyr::filter(
    scenario == "10bp上昇"
  ) |>
  dplyr::pull(
    payer_npv
  )

case_ois_bpv_tbl <- tibble::tibble(
  position = "Fixed-rate payer",
  npv_10bp_down = case_npv_down,
  npv_base = case_base_npv,
  npv_10bp_up = case_npv_up,
  average_npv_change_per_bp =
    (
      case_npv_up -
        case_npv_down
    ) / 20
)

GaussQuant::show_tbl_GQH(
  case_ois_bpv_tbl,
  "Five-year EONIA OIS rate sensitivity",
  n = 20
)
```

`average_npv_change_per_bp`は、マイナス10ベーシスポイントからプラス10ベーシスポイントまでのNPV変化を20で除した値である。

本ケーススタディでは名目元本を1としてOISを構築しているため、この値も単位元本当たりの評価変化を表す。実際の取引では、これに取引元本を乗じることによって、ポジション全体の金利感応度を求めることができる。
## 11. まとめ
本章では、世界金融危機とIBOR改革を背景として、金利デリバティブの評価がシングルカーブ方式からマルチカーブ方式へ移行した経緯を確認した。LIBORなどのIBORには銀行の信用リスクや資金流動性リスクが含まれるため、担保付取引の割引金利としてそのまま使用することは適切ではない。そこで、担保契約に対応するOISカーブを割引に用い、参照金利ごとのフォワードカーブから将来金利を予測する評価方法が定着した。

OISでは、固定金利と、計算期間中の日々の翌日物金利を複利で積み上げた変動金利を交換する。評価日以前の翌日物金利には確定したFixingを使用し、評価日以後の金利には期間構造から求めた予測値を使用する。TONAとSOFRはいずれも翌日物金利であるが、その基礎となる市場や担保性は異なるため、対象通貨の市場慣行を正しく設定する必要がある。

マルチカーブ評価では、将来の変動金利を求めるフォワードカーブと、将来キャッシュフローを現在価値へ変換するディスカウントカーブを分離する。同じ将来キャッシュフローであっても、使用する割引カーブが異なればNPVやフェアレートも変化する。したがって、金利スワップの評価では、参照インデックスがどのカーブへ接続され、価格計算エンジンがどのカーブを割引に使用しているかを明確にする必要がある。

ケーススタディでは、期間構造ハンドルを翌日物金利インデックスへ接続し、`MakeOIS`を用いてOISを構築した。さらに、NPV、フェアレート、固定レグおよび翌日物レグのキャッシュフローを確認し、OISの契約条件と市場カーブが評価結果へどのように反映されるかを示した。

また、契約固定金利を変更せずに市場カーブを上下へ平行シフトし、OISの評価損益を比較した。契約締結後も固定金利は変化しないが、市場カーブの変動によって将来の翌日物金利予測と割引係数が変化するため、OISのNPVは日々変動する。固定金利支払側と固定金利受取側では、同じ市場変動に対する評価損益の符号が反対になる。

実際のリスク管理では、カーブ全体の平行シフトだけでなく、短期、中期および長期の金利を個別に変化させる必要がある。また、Fixingの確定、休日カレンダー、日数計算規則、支払ラグ、予測カーブおよび割引カーブの設定を総合的に確認することが、OISと金利スワップを正しく評価するための基本となる。
## 参考資料

- Financial Conduct Authority, [The future of LIBOR](https://www.fca.org.uk/news/speeches/the-future-of-libor), 27 July 2017.
- Financial Conduct Authority, [The end of LIBOR](https://www.fca.org.uk/news/press-releases/end-libor), 1 October 2024.
- Financial Stability Board, [Reforming Major Interest Rate Benchmarks](https://www.fsb.org/2014/07/r_140722/), 22 July 2014.
- Bank of Japan, [Uncollateralized Overnight Call Rate](https://www.boj.or.jp/en/statistics/market/short/mutan/index.htm).
