# 第9章 OISスワップとマルチカーブ

この章では、QuantLibGaussとQuantLibのSWIG版を利用し、OISカーブの構築、短期OISの評価、日次フォワード分解、Fixing登録後の再評価、SOFR OISおよびマルチカーブ評価の基本構造を確認する。

扱う内容は次のとおりである。

1. TONA OISカーブ
2. TONAカーブのシフト
3. JPY短期OISの評価
4. OIS変動レグの日次分解
5. Fixing登録後の再評価
6. SOFR OISカーブとスワップ評価
7. Term SOFR basis curveの構築例
8. Forecast curveとdiscount curveを分離した評価

```{r chapter09-setup}
#| message: false
#| warning: false

# ============================================================
# Chapter 09: OIS Swaps and Multi-Curve Valuation
# ------------------------------------------------------------
# QuantLibGauss + QuantLib SWIG for R
#
# 内容:
# 1. TONA OIS curve
# 2. Shifted TONA curve
# 3. JPY short OIS valuation
# 4. Daily forward decomposition
# 5. Fixings and revaluation
# 6. SOFR OIS curve and valuation
# 7. Term SOFR basis curve skeleton
# 8. Forecast and discount curve separation
#
# 前提:
# - QuantLibGauss がインストール済み
# - QuantLib SWIG版が利用可能
# ============================================================

library(QuantLib)

suppressPackageStartupMessages({
  library(tidyverse)
})
```

## 1. 共通ヘルパー

```{r chapter09-helpers}
parse_tenor <- function(x) {
  x <- trimws(as.character(x))

  tenor_unit <- tolower(
    substring(
      x,
      nchar(x),
      nchar(x)
    )
  )

  tenor_number <- as.integer(
    substring(
      x,
      1,
      nchar(x) - 1
    )
  )

  switch(
    tenor_unit,
    d = QuantLibGauss::qlg_period_days(
      tenor_number
    ),
    w = QuantLibGauss::qlg_period_weeks(
      tenor_number
    ),
    m = QuantLibGauss::qlg_period_months(
      tenor_number
    ),
    y = QuantLibGauss::qlg_period_years(
      tenor_number
    ),
    stop(
      "Unsupported tenor: ",
      x
    )
  )
}

simple_quote_handle <- function(value) {
  QuoteHandle(
    SimpleQuote(value)
  )
}

curve_tbl <- function(
  curve_obj,
  n = 200,
  extrapolate = TRUE
) {
  if (extrapolate) {
    TermStructure_enableExtrapolation(
      curve_obj
    )
  }

  reference_date <- as.Date(
    QuantLibGauss::qlg_iso(
      curve_obj$referenceDate()
    )
  )

  max_time <- curve_obj$maxTime()

  curve_times <- seq(
    0,
    max_time,
    length.out = n
  )

  tibble::tibble(
    time = curve_times
  ) |>
    dplyr::mutate(
      discount = purrr::map_dbl(
        time,
        function(x) {
          curve_obj$discount(x)
        }
      ),
      zero_rate = dplyr::if_else(
        time > 0,
        -log(discount) / time,
        0
      ),
      curve_date =
        reference_date +
        round(time * 365)
    )
}

build_rate_helper_vector <- function(
  helper_list
) {
  helper_vector <- RateHelperVector()

  purrr::walk(
    helper_list,
    function(helper_obj) {
      RateHelperVector_append(
        helper_vector,
        helper_obj
      )
    }
  )

  helper_vector
}
```

## 2. TONA OISカーブ

ここでは、JPYのリスクフリーレートであるTONAのOISカーブを構築する。

```{r chapter09-tona-quotes}
trade_date_tona <- "2022-08-19"

QuantLibGauss::qlg_set_eval_date(
  trade_date_tona
)

tona_quotes <- tibble::tribble(
  ~as_of_date,
  ~currency,
  ~instrument,
  ~kind,
  ~tenor,
  ~rate,
  as.Date(trade_date_tona),
  "JPY",
  "TONA",
  "depo",
  "1D",
  -0.00009,
  as.Date(trade_date_tona),
  "JPY",
  "TONA",
  "ois",
  "1W",
  -0.0001261,
  as.Date(trade_date_tona),
  "JPY",
  "TONA",
  "ois",
  "2W",
  -0.0001469,
  as.Date(trade_date_tona),
  "JPY",
  "TONA",
  "ois",
  "1M",
  -0.0001807,
  as.Date(trade_date_tona),
  "JPY",
  "TONA",
  "ois",
  "3M",
  -0.0001919,
  as.Date(trade_date_tona),
  "JPY",
  "TONA",
  "ois",
  "6M",
  -0.0001043,
  as.Date(trade_date_tona),
  "JPY",
  "TONA",
  "ois",
  "9M",
  0.0000022,
  as.Date(trade_date_tona),
  "JPY",
  "TONA",
  "ois",
  "12M",
  0.0001250,
  as.Date(trade_date_tona),
  "JPY",
  "TONA",
  "ois",
  "18M",
  0.0003125,
  as.Date(trade_date_tona),
  "JPY",
  "TONA",
  "ois",
  "2Y",
  0.0004875,
  as.Date(trade_date_tona),
  "JPY",
  "TONA",
  "ois",
  "3Y",
  0.0007375,
  as.Date(trade_date_tona),
  "JPY",
  "TONA",
  "ois",
  "4Y",
  0.0009479,
  as.Date(trade_date_tona),
  "JPY",
  "TONA",
  "ois",
  "5Y",
  0.0011854,
  as.Date(trade_date_tona),
  "JPY",
  "TONA",
  "ois",
  "7Y",
  0.0019146
)

QuantLibGauss::qlg_show_tbl(
  tona_quotes,
  "TONA market quotes",
  n = 20
)
```

```{r chapter09-build-tona-curve}
tona_curve_envs <-
  QuantLibGauss::qlg_ir_build_ois_curve_envs(
    quotes = tona_quotes,
    trade_date = trade_date_tona,
    verbose = TRUE
  )

tona_curve_env <-
  tona_curve_envs[["JPY::TONA"]]

tona_curve <-
  tona_curve_env$curve

tona_curve_display_tbl <- curve_tbl(
  tona_curve
) |>
  dplyr::transmute(
    date = curve_date,
    discount_factor = discount,
    zero_rate = zero_rate
  )

QuantLibGauss::qlg_show_tbl(
  tona_curve_display_tbl,
  "TONA curve table",
  n = 12
)

tona_curve_check_tbl <- tibble::tibble(
  reference_date =
    QuantLibGauss::qlg_iso(
      tona_curve$referenceDate()
    ),
  discount_2022_08_23 =
    tona_curve$discount(
      QuantLibGauss::qlg_date(
        "2022-08-23"
      )
    )
)

QuantLibGauss::qlg_show_tbl(
  tona_curve_check_tbl,
  "TONA curve quick checks",
  n = 20
)
```

## 3. TONAカーブのシフト

教育用にキャッシュフローの動きを見やすくするため、TONAカーブに5％のゼロスプレッドを加える。

このシフトは実際の市場シナリオを表すものではなく、金利変化がOIS評価へ与える影響を確認するための例である。

```{r chapter09-shifted-tona-curve}
make_zero_spreaded_curve <- function(
  base_curve_handle,
  spread_rate,
  day_count_obj = Actual365Fixed()
) {
  spreaded_curve <- ZeroSpreadedTermStructure(
    base_curve_handle,
    simple_quote_handle(
      spread_rate
    ),
    Compounding_Simple_get(),
    Frequency_Annual_get(),
    day_count_obj
  )

  TermStructure_enableExtrapolation(
    spreaded_curve
  )

  spreaded_curve
}

tona_shift_curve <- make_zero_spreaded_curve(
  base_curve_handle =
    tona_curve_env$curve_handle,
  spread_rate = 0.05,
  day_count_obj = Actual365Fixed()
)

tona_shift_curve_handle <-
  YieldTermStructureHandle(
    tona_shift_curve
  )

tona_shift_index <- OvernightIndex(
  "TONA",
  0,
  JPYCurrency(),
  Japan(),
  Actual365Fixed(),
  tona_shift_curve_handle
)

tona_shift_curve_display_tbl <-
  curve_tbl(
    tona_shift_curve
  ) |>
  dplyr::transmute(
    date = curve_date,
    shifted_zero_rate = zero_rate,
    discount_factor = discount
  )

QuantLibGauss::qlg_show_tbl(
  tona_shift_curve_display_tbl,
  "Shifted TONA curve (+5%)",
  n = 12
)

pedagogical_tona_curve <-
  tona_shift_curve

pedagogical_tona_handle <-
  tona_shift_curve_handle

pedagogical_tona_index <-
  tona_shift_index
```

## 4. JPY短期OISの評価

短期JPY OISを組成し、固定レグ、変動レグおよびNPVを確認する。

```{r chapter09-jpy-short-ois}
jpy_ois_short <-
  QuantLibGauss::qlg_trade_ois_swap_py(
    curve_env = list(
      curve =
        pedagogical_tona_curve,
      curve_handle =
        pedagogical_tona_handle,
      index =
        pedagogical_tona_index,
      currency = "JPY",
      instrument = "TONA"
    ),
    effective = "2022-08-23",
    maturity = "2022-08-30",
    notional = 10000000,
    fixed_rate = 0.05,
    pay_receive = "pay",
    verbose = TRUE
  )

QuantLibGauss::qlg_ir_show_swap_summary(
  trade_env = jpy_ois_short,
  title = "JPY short OIS summary"
)

jpy_ois_fixed_cf_tbl <-
  QuantLibGauss::qlg_swap_fixed_leg_table(
    jpy_ois_short$swap,
    pedagogical_tona_curve
  )

jpy_ois_float_cf_tbl <-
  QuantLibGauss::qlg_swap_floating_leg_table(
    jpy_ois_short$swap,
    pedagogical_tona_curve
  )

QuantLibGauss::qlg_show_tbl(
  jpy_ois_fixed_cf_tbl,
  "TONA fixed leg cashflows",
  n = 10
)

QuantLibGauss::qlg_show_tbl(
  jpy_ois_float_cf_tbl,
  "TONA floating leg cashflows",
  n = 10
)
```

### 4.1 Fair rateの手計算

```{r chapter09-jpy-fair-rate-check}
jpy_effective_df <-
  pedagogical_tona_curve$discount(
    QuantLibGauss::qlg_date(
      "2022-08-23"
    )
  )

jpy_maturity_df <-
  pedagogical_tona_curve$discount(
    QuantLibGauss::qlg_date(
      "2022-08-30"
    )
  )

jpy_payment_df <-
  pedagogical_tona_curve$discount(
    QuantLibGauss::qlg_date(
      "2022-09-01"
    )
  )

jpy_annuity <-
  (7 / 365) *
  jpy_payment_df

jpy_swap_rate_hand <-
  (
    jpy_effective_df -
    jpy_maturity_df
  ) /
  jpy_annuity

jpy_fair_rate_check_tbl <- tibble::tibble(
  effective_discount_factor =
    jpy_effective_df,
  maturity_discount_factor =
    jpy_maturity_df,
  annuity =
    jpy_annuity,
  fair_swap_rate_hand =
    jpy_swap_rate_hand
)

QuantLibGauss::qlg_show_tbl(
  jpy_fair_rate_check_tbl,
  "TONA fair-rate hand check",
  n = 20
)
```

## 5. OIS変動レグの日次分解

OISの変動レグを日次単位に分解し、日次フォワード金利と複利計算の構造を確認する。

```{r chapter09-jpy-daily-forward}
jpy_ois_daily <-
  QuantLibGauss::qlg_trade_ois_swap_py(
    curve_env = list(
      curve =
        pedagogical_tona_curve,
      curve_handle =
        pedagogical_tona_handle,
      index =
        pedagogical_tona_index,
      currency = "JPY",
      instrument = "TONA"
    ),
    effective = "2022-08-23",
    maturity = "2022-08-30",
    notional = 10000000,
    fixed_rate = 0.05,
    pay_receive = "pay",
    fixed_schedule_tenor = "1Y",
    floating_schedule_tenor = "1D",
    pay_lag = 0,
    verbose = TRUE
  )

QuantLibGauss::qlg_set_eval_date(
  "2022-08-19"
)

jpy_daily_float_cf_tbl <-
  QuantLibGauss::qlg_ois_daily_forward_table(
    swap = jpy_ois_daily$swap,
    curve =
      pedagogical_tona_curve,
    index =
      jpy_ois_daily$index,
    eval_date = "2022-08-19",
    notional = 10000000
  )

QuantLibGauss::qlg_show_tbl(
  jpy_daily_float_cf_tbl,
  "TONA daily forward leg",
  n = 20
)

if (nrow(jpy_daily_float_cf_tbl) >= 6) {
  aug29_forward_rate <- (
    jpy_daily_float_cf_tbl$
      discount_factor[5] /
      jpy_daily_float_cf_tbl$
        discount_factor[6] -
      1
  ) * 365

  cat(
    "TONA forward rate for Aug 29:",
    sprintf(
      "%.6f%%",
      100 * aug29_forward_rate
    ),
    "\n"
  )
}

if (nrow(jpy_daily_float_cf_tbl) >= 6) {
  daily_compounded_return <- (
    1 +
      jpy_daily_float_cf_tbl$
        days[-1] /
        365 *
        jpy_daily_float_cf_tbl$
          rate[-1]
  ) |>
    prod() -
    1

  future_value <-
    daily_compounded_return *
    10000000

  equivalent_fair_rate <-
    daily_compounded_return *
    365 /
    7

  cat(
    "Future value:",
    format(
      future_value,
      big.mark = ",",
      digits = 4,
      scientific = FALSE
    ),
    ", equivalent fair rate:",
    sprintf(
      "%.6f%%",
      100 * equivalent_fair_rate
    ),
    "\n"
  )
}
```

## 6. Fixing登録後の再評価

2022年8月23日および24日のTONA fixingを登録し、2022年8月25日時点で再評価する。

```{r chapter09-jpy-fixings}
jpy_fixings_tbl <- tibble::tribble(
  ~date,
  ~currency,
  ~instrument,
  ~fixing,
  "2022-08-23",
  "JPY",
  "TONA",
  0.051,
  "2022-08-24",
  "JPY",
  "TONA",
  0.052
)

QuantLibGauss::qlg_set_eval_date(
  "2022-08-19"
)

jpy_float_before_tbl <-
  QuantLibGauss::qlg_swap_floating_leg_table(
    jpy_ois_short$swap,
    pedagogical_tona_curve
  )

QuantLibGauss::qlg_ir_apply_fixings(
  index_obj = jpy_ois_short$index,
  fixings_tbl = jpy_fixings_tbl,
  currency = "JPY",
  instrument = "TONA"
)

QuantLibGauss::qlg_set_eval_date(
  "2022-08-25"
)

jpy_float_after_tbl <-
  QuantLibGauss::qlg_swap_floating_leg_table(
    jpy_ois_short$swap,
    pedagogical_tona_curve
  )

QuantLibGauss::qlg_ir_show_fixing_before_after(
  before_tbl =
    jpy_float_before_tbl,
  after_tbl =
    jpy_float_after_tbl,
  title =
    "TONA fixing before / after",
  n = 10
)

QuantLibGauss::qlg_ir_show_swap_summary(
  trade_env = jpy_ois_short,
  title =
    "TONA short OIS summary after fixings"
)

jpy_fixing_diag_tbl <-
  QuantLibGauss::qlg_ir_fixing_table(
    swap = jpy_ois_daily$swap,
    curve =
      pedagogical_tona_curve,
    index =
      jpy_ois_short$index
  )

QuantLibGauss::qlg_show_tbl(
  jpy_fixing_diag_tbl,
  "TONA daily fixing decomposition",
  n = 20
)
```

## 7. SOFR OISカーブとスワップ評価

次に、USD SOFR OISカーブを構築し、SOFR OISスワップを評価する。

```{r chapter09-sofr-curve}
trade_date_sofr <- "2023-09-26"

QuantLibGauss::qlg_set_eval_date(
  trade_date_sofr
)

sofr_quotes <- tibble::tribble(
  ~as_of_date,
  ~currency,
  ~instrument,
  ~kind,
  ~tenor,
  ~rate,
  as.Date(trade_date_sofr),
  "USD",
  "SOFR",
  "depo",
  "1D",
  0.0531,
  as.Date(trade_date_sofr),
  "USD",
  "SOFR",
  "ois",
  "1M",
  0.0532,
  as.Date(trade_date_sofr),
  "USD",
  "SOFR",
  "ois",
  "3M",
  0.0538,
  as.Date(trade_date_sofr),
  "USD",
  "SOFR",
  "ois",
  "6M",
  0.0546,
  as.Date(trade_date_sofr),
  "USD",
  "SOFR",
  "ois",
  "1Y",
  0.0545,
  as.Date(trade_date_sofr),
  "USD",
  "SOFR",
  "ois",
  "2Y",
  0.0501,
  as.Date(trade_date_sofr),
  "USD",
  "SOFR",
  "ois",
  "3Y",
  0.0467
)

sofr_curve_envs <-
  QuantLibGauss::qlg_ir_build_ois_curve_envs(
    quotes = sofr_quotes,
    trade_date = trade_date_sofr,
    verbose = TRUE
  )

sofr_curve_env <-
  sofr_curve_envs[["USD::SOFR"]]

sofr_curve <-
  sofr_curve_env$curve

QuantLibGauss::qlg_show_tbl(
  curve_tbl(sofr_curve),
  "SOFR curve table",
  n = 12
)
```

```{r chapter09-sofr-ois-swap}
sofr_ois_trade <-
  QuantLibGauss::qlg_trade_ois_swap_py(
    curve_env = sofr_curve_env,
    effective = "2023-09-28",
    maturity = "2025-09-28",
    notional = 10000000,
    fixed_rate = 0.05,
    pay_receive = "pay",
    verbose = TRUE
  )

QuantLibGauss::qlg_ir_show_swap_summary(
  trade_env = sofr_ois_trade,
  title = "SOFR OIS summary"
)

sofr_float_cf_tbl <-
  QuantLibGauss::qlg_swap_floating_leg_table(
    sofr_ois_trade$swap,
    sofr_curve_env$curve
  )

QuantLibGauss::qlg_show_tbl(
  sofr_float_cf_tbl,
  "SOFR floating leg cashflows",
  n = 20
)

if (nrow(sofr_float_cf_tbl) >= 2) {
  first_accrual_end <-
    as.character(
      sofr_float_cf_tbl$
        accrual_end[1]
    )

  second_accrual_end <-
    as.character(
      sofr_float_cf_tbl$
        accrual_end[2]
    )

  effective_df <-
    sofr_curve_env$curve$discount(
      QuantLibGauss::qlg_date(
        first_accrual_end
      )
    )

  maturity_df <-
    sofr_curve_env$curve$discount(
      QuantLibGauss::qlg_date(
        second_accrual_end
      )
    )

  annuity <-
    (364 / 360) *
    maturity_df

  forward_swap_rate <-
    (
      effective_df -
      maturity_df
    ) /
    annuity

  cat(
    "Forward swap rate:",
    sprintf(
      "%.6f%%",
      100 * forward_swap_rate
    ),
    "\n"
  )
}
```

## 8. Term SOFR basis curveの構築例

Term SOFR 3MとSOFR OISのbasis helperを利用する構築例である。

`OvernightIborBasisSwapRateHelper`などの公開状況は、使用しているQuantLib SWIG buildによって異なる。そのため、この節ではエラー内容を保持し、利用できない場合は安全にスキップする。

```{r chapter09-term-sofr-basis}
make_term_sofr_basis_curve <- function(
  sofr_curve_env,
  term_sofr_3m_rate = 0.0538558,
  basis_quotes = tibble::tribble(
    ~tenor,
    ~basis,
    "6M",
    0,
    "1Y",
    0,
    "2Y",
    0,
    "3Y",
    0
  )
) {
  QuantLibGauss::qlg_set_eval_date(
    "2023-09-26"
  )

  term_curve_handle <-
    RelinkableYieldTermStructureHandle()

  term_index <- IborIndex(
    "TermSofr",
    QuantLibGauss::qlg_period_months(
      3
    ),
    2,
    USDCurrency(),
    Sofr()$fixingCalendar(),
    "ModifiedFollowing",
    TRUE,
    Actual360(),
    term_curve_handle
  )

  deposit_helper <- DepositRateHelper(
    simple_quote_handle(
      term_sofr_3m_rate
    ),
    term_index
  )

  basis_helpers <- purrr::map(
    seq_len(
      nrow(basis_quotes)
    ),
    function(i) {
      OvernightIborBasisSwapRateHelper(
        simple_quote_handle(
          basis_quotes$basis[i]
        ),
        parse_tenor(
          basis_quotes$tenor[i]
        ),
        2,
        Sofr()$fixingCalendar(),
        "ModifiedFollowing",
        FALSE,
        sofr_curve_env$index,
        term_index,
        sofr_curve_env$curve_handle
      )
    }
  )

  helper_vector <-
    build_rate_helper_vector(
      c(
        list(deposit_helper),
        basis_helpers
      )
    )

  term_curve <-
    PiecewiseLogLinearDiscount(
      2,
      Sofr()$fixingCalendar(),
      helper_vector,
      Actual360()
    )

  TermStructure_enableExtrapolation(
    term_curve
  )

  RelinkableYieldTermStructureHandle_linkTo(
    term_curve_handle,
    term_curve
  )

  list(
    index = term_index,
    curve = term_curve,
    curve_handle =
      term_curve_handle
  )
}

term_sofr_result <- tryCatch(
  {
    list(
      bundle =
        make_term_sofr_basis_curve(
          sofr_curve_env
        ),
      error_message = NA_character_
    )
  },
  error = function(e) {
    list(
      bundle = NULL,
      error_message =
        conditionMessage(e)
    )
  }
)

if (is.null(term_sofr_result$bundle)) {
  QuantLibGauss::qlg_show_tbl(
    tibble::tibble(
      status = "skipped",
      note = paste(
        "Term SOFR basis helper is unavailable in this SWIG build:",
        term_sofr_result$error_message
      )
    ),
    "Term SOFR basis curve",
    n = 20
  )
} else {
  QuantLibGauss::qlg_show_tbl(
    curve_tbl(
      term_sofr_result$
        bundle$curve
    ),
    "Term SOFR basis curve",
    n = 12
  )
}
```

## 9. Forecast curveとdiscount curve

最後に、forecast curveとdiscount curveを分離するマルチカーブ評価の基本構造を示す。

この節は、使用中のQuantLibGaussにおけるVanillaSwap factoryの引数仕様を確認した後に実行する。現段階では、未確認のローカル関数を勝手に定義せず、教育用コードとして保存する。

```{r chapter09-two-curve-setup}
#| eval: false

QuantLibGauss::qlg_set_eval_date(
  "2021-08-02"
)

jp_calendar <- Japan()
dc_actual_365 <- Actual365Fixed()
freq_annual <- Frequency_Annual_get()

single_curve_handle <-
  RelinkableYieldTermStructureHandle()

forecast_rate_1y <- 0.07
forecast_rate_2y <- 0.13

single_curve_index <- Tibor(
  QuantLibGauss::qlg_period_years(
    1
  ),
  single_curve_handle
)

single_curve_helpers <- list(
  DepositRateHelper(
    forecast_rate_1y,
    single_curve_index
  ),
  SwapRateHelper(
    forecast_rate_2y,
    QuantLibGauss::qlg_period_years(
      2
    ),
    jp_calendar,
    freq_annual,
    "ModifiedFollowing",
    dc_actual_365,
    single_curve_index
  )
)

single_curve <-
  PiecewiseLogLinearDiscount(
    2,
    jp_calendar,
    build_rate_helper_vector(
      single_curve_helpers
    ),
    dc_actual_365
  )

RelinkableYieldTermStructureHandle_linkTo(
  single_curve_handle,
  single_curve
)

TermStructure_enableExtrapolation(
  single_curve
)

QuantLibGauss::qlg_show_tbl(
  curve_tbl(single_curve),
  "Single forecast-like curve",
  n = 10
)
```

### 9.1 Discount curve

```{r chapter09-discount-curve}
#| eval: false

discount_curve_handle <-
  RelinkableYieldTermStructureHandle()

discount_rate_1y <- 0.05
discount_rate_2y <- 0.08

discount_curve_index <- Tibor(
  QuantLibGauss::qlg_period_years(
    1
  ),
  discount_curve_handle
)

discount_curve_helpers <- list(
  DepositRateHelper(
    discount_rate_1y,
    discount_curve_index
  ),
  SwapRateHelper(
    discount_rate_2y,
    QuantLibGauss::qlg_period_years(
      2
    ),
    jp_calendar,
    freq_annual,
    "ModifiedFollowing",
    dc_actual_365,
    discount_curve_index
  )
)

discount_curve <-
  PiecewiseLogLinearDiscount(
    2,
    jp_calendar,
    build_rate_helper_vector(
      discount_curve_helpers
    ),
    dc_actual_365
  )

RelinkableYieldTermStructureHandle_linkTo(
  discount_curve_handle,
  discount_curve
)

TermStructure_enableExtrapolation(
  discount_curve
)

QuantLibGauss::qlg_show_tbl(
  curve_tbl(discount_curve),
  "Discount curve",
  n = 10
)
```

### 9.2 Forward curve

```{r chapter09-forward-curve}
#| eval: false

forward_curve_handle <-
  RelinkableYieldTermStructureHandle()

forward_curve_index <- Tibor(
  QuantLibGauss::qlg_period_years(
    1
  ),
  forward_curve_handle
)

forward_curve_helpers <- list(
  DepositRateHelper(
    forecast_rate_1y,
    forward_curve_index
  ),
  SwapRateHelper(
    forecast_rate_2y,
    QuantLibGauss::qlg_period_years(
      2
    ),
    jp_calendar,
    freq_annual,
    "ModifiedFollowing",
    dc_actual_365,
    forward_curve_index,
    simple_quote_handle(0),
    QuantLibGauss::qlg_period_days(
      0
    ),
    discount_curve_handle
  )
)

forward_curve <-
  PiecewiseLogLinearDiscount(
    2,
    jp_calendar,
    build_rate_helper_vector(
      forward_curve_helpers
    ),
    dc_actual_365
  )

RelinkableYieldTermStructureHandle_linkTo(
  forward_curve_handle,
  forward_curve
)

TermStructure_enableExtrapolation(
  forward_curve
)

QuantLibGauss::qlg_show_tbl(
  curve_tbl(forward_curve),
  "Forward curve",
  n = 10
)
```

### 9.3 Two-curve forward rate

```{r chapter09-two-curve-forward-rate}
#| eval: false

forward_start_date <-
  QuantLibGauss::qlg_date(
    "2022-08-04"
  )

forward_end_date <-
  QuantLibGauss::qlg_date(
    "2023-08-04"
  )

forward_rate_1x2 <-
  forward_curve$forwardRate(
    forward_start_date,
    forward_end_date,
    dc_actual_365,
    Compounding_Simple_get()
  )

QuantLibGauss::qlg_show_tbl(
  tibble::tibble(
    forward_1x2 =
      forward_rate_1x2$rate()
  ),
  "Two-curve 1x2 forward rate",
  n = 20
)
```

```{r chapter09-completion}
cat(
  "\nChapter 09 OIS swaps and multi-curve rewrite prepared successfully.\n"
)
```
