# 第9章 OISスワップとマルチカーブ

この章では、GaussQuantとQuantLibのSWIG版を利用し、OISカーブの構築、短期OISの評価、日次フォワード分解、Fixing登録後の再評価、SOFR OISおよびマルチカーブ評価の基本構造を確認する。

扱う内容は次のとおりである。

1. TONA OISカーブ
2. TONAカーブのシフト
3. JPY短期OISの評価
4. OIS変動レグの日次分解
5. Fixing登録後の再評価
6. SOFR OISカーブとスワップ評価
7. Term SOFR basis curveの構築例
8. Forecast curveとdiscount curveを分離した評価

```{r chapter09-setup}
#| message: false
#| warning: false

library(QuantLib)
library(GaussQuant)

suppressPackageStartupMessages({
  library(tidyverse)
})
```

## 1. 共通方針

本章では、期間変換、quote handle、カーブ表、OISカーブ構築、スワップ評価、Fixing処理およびbasis curve表示にGaussQuantの既存APIを使用する。章内に同じ計算機能を再実装しない。

## 2. TONA OISカーブ

ここでは、JPYのリスクフリーレートであるTONAのOISカーブを構築する。

```{r chapter09-tona-quotes}
trade_date_tona <- "2022-08-19"

GaussQuant::set_eval_date_GQL(trade_date_tona)

tona_quotes <- tibble::tribble(
  ~as_of_date, ~currency, ~instrument, ~kind, ~tenor, ~rate,
  as.Date(trade_date_tona), "JPY", "TONA", "depo", "1D", -0.0000900,
  as.Date(trade_date_tona), "JPY", "TONA", "ois",  "1W", -0.0001261,
  as.Date(trade_date_tona), "JPY", "TONA", "ois",  "2W", -0.0001469,
  as.Date(trade_date_tona), "JPY", "TONA", "ois",  "1M", -0.0001807,
  as.Date(trade_date_tona), "JPY", "TONA", "ois",  "3M", -0.0001919,
  as.Date(trade_date_tona), "JPY", "TONA", "ois",  "6M", -0.0001043,
  as.Date(trade_date_tona), "JPY", "TONA", "ois",  "9M",  0.0000022,
  as.Date(trade_date_tona), "JPY", "TONA", "ois", "12M",  0.0001250,
  as.Date(trade_date_tona), "JPY", "TONA", "ois", "18M",  0.0003125,
  as.Date(trade_date_tona), "JPY", "TONA", "ois",  "2Y",  0.0004875,
  as.Date(trade_date_tona), "JPY", "TONA", "ois",  "3Y",  0.0007375,
  as.Date(trade_date_tona), "JPY", "TONA", "ois",  "4Y",  0.0009479,
  as.Date(trade_date_tona), "JPY", "TONA", "ois",  "5Y",  0.0011854,
  as.Date(trade_date_tona), "JPY", "TONA", "ois",  "7Y",  0.0019146
)

GaussQuant::show_tbl_GQH(
  tona_quotes,
  "TONA market quotes",
  n = 20
)
```

```{r chapter09-build-tona-curve}
tona_curve_envs <- GaussQuant::ir_build_ois_curve_envs_GQH(
  quotes = tona_quotes,
  trade_date = trade_date_tona,
  verbose = TRUE
)

tona_curve_env <- tona_curve_envs[["JPY::TONA"]]
tona_curve <- tona_curve_env$curve

tona_shift_result <- GaussQuant::make_zero_spreaded_curve_GQL(
  base_curve_handle = tona_curve_env$curve_handle,
  spread_rate = 0.05,
  day_counter = Actual365Fixed()
)

names(tona_shift_result)

tona_shift_curve <- tona_shift_result$curve

tona_shift_curve_handle <- if (
  !is.null(tona_shift_result$curve_handle)
) {
  tona_shift_result$curve_handle
} else {
  GaussQuant::yield_curve_handle_GQL(
    tona_shift_curve
  )
}

tona_shift_curve_display_tbl <- GaussQuant::curve_tbl_GQH(
  curve = tona_shift_curve,
  tenors = c(
    "1D", "1W", "2W", "1M", "3M", "6M", "9M",
    "1Y", "18M", "2Y", "3Y", "4Y", "5Y", "7Y"
  )
)

GaussQuant::show_tbl_GQH(
  tona_shift_curve_display_tbl,
  "Shifted TONA curve (+5%)",
  n = 20
)

pedagogical_tona_curve <- tona_shift_curve
pedagogical_tona_handle <- tona_shift_curve_handle

pedagogical_tona_env <- list(
  trade_date = tona_curve_env$trade_date,
  settle_date = tona_curve_env$settle_date,
  currency = "JPY",
  instrument = "TONA",
  curve = pedagogical_tona_curve,
  curve_handle = pedagogical_tona_handle
)
```

## 3. TONAカーブのシフト

教育用にキャッシュフローの動きを見やすくするため、TONAカーブに5％のゼロスプレッドを加える。

このシフトは実際の市場シナリオを表すものではなく、金利変化がOIS評価へ与える影響を確認するための例である。

```{r chapter09-shifted-tona-curve}

tona_shift_result <- GaussQuant::make_zero_spreaded_curve_GQL(
  base_curve_handle = tona_curve_env$curve_handle,
  spread_rate = 0.05,
  day_counter = Actual365Fixed()
)

tona_shift_curve <- tona_shift_result$curve
tona_shift_curve_handle <- tona_shift_result$curve_handle
tona_shift_curve_display_tbl <- GaussQuant::curve_tbl_GQH(
  curve = tona_shift_curve,
  tenors = c(
    "1D", "1W", "2W", "1M", "3M", "6M", "9M",
    "1Y", "18M", "2Y", "3Y", "4Y", "5Y", "7Y"
  )
)

GaussQuant::show_tbl_GQH(
  tona_shift_curve_display_tbl,
  "Shifted TONA curve (+5%)",
  n = 20
)

pedagogical_tona_curve <- tona_shift_curve
pedagogical_tona_handle <- tona_shift_curve_handle

pedagogical_tona_env <- list(
  trade_date = tona_curve_env$trade_date,
  settle_date = tona_curve_env$settle_date,
  currency = "JPY",
  instrument = "TONA",
  curve = pedagogical_tona_curve,
  curve_handle = pedagogical_tona_handle
)
```

## 4. JPY短期OISの評価

短期JPY OISを組成し、固定レグ、変動レグおよびNPVを確認する。

```{r chapter09-jpy-short-ois}
jpy_ois_short <- GaussQuant::trade_ois_swap_py_GQH(
  curve_env = pedagogical_tona_env,
  effective = "2022-08-23",
  maturity = "2022-08-30",
  notional = 10000000,
  fixed_rate = 0.05,
  pay_receive = "pay",
  verbose = TRUE
)

GaussQuant::ir_show_swap_summary_GQH(
  trade_env = jpy_ois_short,
  title = "JPY short OIS summary"
)

jpy_ois_fixed_cf_tbl <- GaussQuant::swap_fixed_leg_table_GQL(
  jpy_ois_short$swap
)

jpy_ois_float_cf_tbl <- GaussQuant::swap_floating_leg_table_GQL(
  jpy_ois_short$swap
)

GaussQuant::show_tbl_GQH(
  jpy_ois_fixed_cf_tbl,
  "TONA fixed leg cashflows",
  n = 10
)

GaussQuant::show_tbl_GQH(
  jpy_ois_float_cf_tbl,
  "TONA floating leg cashflows",
  n = 10
)
```

### 4.1 Fair rateの手計算

```{r chapter09-jpy-fair-rate-check}
jpy_effective_df <- pedagogical_tona_curve$discount(
  GaussQuant::date_GQL("2022-08-23")
)

jpy_maturity_df <- pedagogical_tona_curve$discount(
  GaussQuant::date_GQL("2022-08-30")
)

jpy_payment_df <- pedagogical_tona_curve$discount(
  GaussQuant::date_GQL("2022-09-01")
)

jpy_annuity <- (7 / 365) * jpy_payment_df
jpy_swap_rate_hand <- (
  jpy_effective_df -
    jpy_maturity_df
) / jpy_annuity

jpy_fair_rate_check_tbl <- tibble::tibble(
  effective_discount_factor = jpy_effective_df,
  maturity_discount_factor = jpy_maturity_df,
  payment_discount_factor = jpy_payment_df,
  annuity = jpy_annuity,
  fair_swap_rate_hand = jpy_swap_rate_hand
)

GaussQuant::show_tbl_GQH(
  jpy_fair_rate_check_tbl,
  "TONA fair-rate hand check",
  n = 20
)
```

## 5. OIS変動レグの日次分解

OISの変動レグを日次単位に分解し、日次フォワード金利と複利計算の構造を確認する。

```{r chapter09-jpy-daily-forward}
jpy_ois_daily <- GaussQuant::trade_ois_swap_py_GQH(
  curve_env = pedagogical_tona_env,
  effective = "2022-08-23",
  maturity = "2022-08-30",
  notional = 10000000,
  fixed_rate = 0.05,
  pay_receive = "pay",
  fixed_schedule_tenor = "1Y",
  floating_schedule_tenor = "1D",
  pay_lag = 0,
  verbose = TRUE
)

GaussQuant::set_eval_date_GQL("2022-08-19")

jpy_daily_float_cf_tbl <- GaussQuant::ois_daily_forward_table_GQH(
  swap = jpy_ois_daily$swap,
  curve = pedagogical_tona_curve,
  index = jpy_ois_daily$index,
  eval_date = "2022-08-19",
  notional = 10000000
)

GaussQuant::show_tbl_GQH(
  jpy_daily_float_cf_tbl,
  "TONA daily forward leg",
  n = 20
)

aug29_forward_rate <- jpy_daily_float_cf_tbl |>
  dplyr::filter(.data$fixing_date == "2022-08-29") |>
  dplyr::pull(.data$forward_rate_from_df)

if (length(aug29_forward_rate) == 1) {
  cat(
    "TONA forward rate for Aug 29:",
    sprintf("%.6f%%", 100 * aug29_forward_rate),
    "\n"
  )
}

daily_compounded_return <- prod(
  1 +
    jpy_daily_float_cf_tbl$days /
    365 *
    jpy_daily_float_cf_tbl$applied_rate
) - 1

future_value <- daily_compounded_return * 10000000
equivalent_fair_rate <- daily_compounded_return * 365 / 7

cat(
  "Future value:",
  format(
    future_value,
    big.mark = ",",
    digits = 4,
    scientific = FALSE
  ),
  ", equivalent fair rate:",
  sprintf("%.6f%%", 100 * equivalent_fair_rate),
  "\n"
)
```

## 6. Fixing登録後の再評価

2022年8月23日および24日のTONA fixingを登録し、2022年8月25日時点で再評価する。

```{r chapter09-jpy-fixings}
jpy_fixings_tbl <- tibble::tribble(
  ~date, ~currency, ~instrument, ~fixing,
  "2022-08-23", "JPY", "TONA", 0.051,
  "2022-08-24", "JPY", "TONA", 0.052
)

GaussQuant::set_eval_date_GQL("2022-08-19")

jpy_float_before_tbl <- GaussQuant::swap_floating_leg_table_GQL(
  jpy_ois_short$swap
)

GaussQuant::ir_apply_fixings_GQH(
  index_obj = jpy_ois_short$index,
  fixings_tbl = jpy_fixings_tbl,
  currency = "JPY",
  instrument = "TONA"
)

GaussQuant::set_eval_date_GQL("2022-08-25")

jpy_float_after_tbl <- GaussQuant::swap_floating_leg_table_GQL(
  jpy_ois_short$swap
)

GaussQuant::ir_show_fixing_before_after_GQH(
  before_tbl = jpy_float_before_tbl,
  after_tbl = jpy_float_after_tbl,
  title = "TONA fixing before / after",
  n = 10
)

GaussQuant::ir_show_swap_summary_GQH(
  trade_env = jpy_ois_short,
  title = "TONA short OIS summary after fixings"
)

jpy_fixing_diag_tbl <- GaussQuant::ir_fixing_table_GQH(
  swap = jpy_ois_daily$swap,
  curve = pedagogical_tona_curve,
  index = jpy_ois_daily$index
)

GaussQuant::show_tbl_GQH(
  jpy_fixing_diag_tbl,
  "TONA daily fixing decomposition",
  n = 20
)
```

## 7. SOFR OISカーブとスワップ評価

次に、USD SOFR OISカーブを構築し、SOFR OISスワップを評価する。

```{r chapter09-sofr-curve}
trade_date_sofr <- "2023-09-26"

GaussQuant::set_eval_date_GQL(trade_date_sofr)

sofr_quotes <- tibble::tribble(
  ~as_of_date, ~currency, ~instrument, ~kind, ~tenor, ~rate,
  as.Date(trade_date_sofr), "USD", "SOFR", "depo", "1D", 0.0531,
  as.Date(trade_date_sofr), "USD", "SOFR", "ois",  "1M", 0.0532,
  as.Date(trade_date_sofr), "USD", "SOFR", "ois",  "3M", 0.0538,
  as.Date(trade_date_sofr), "USD", "SOFR", "ois",  "6M", 0.0546,
  as.Date(trade_date_sofr), "USD", "SOFR", "ois",  "1Y", 0.0545,
  as.Date(trade_date_sofr), "USD", "SOFR", "ois",  "2Y", 0.0501,
  as.Date(trade_date_sofr), "USD", "SOFR", "ois",  "3Y", 0.0467
)

sofr_curve_envs <- GaussQuant::ir_build_ois_curve_envs_GQH(
  quotes = sofr_quotes,
  trade_date = trade_date_sofr,
  verbose = TRUE
)

sofr_curve_env <- sofr_curve_envs[["USD::SOFR"]]
sofr_curve <- sofr_curve_env$curve

GaussQuant::show_tbl_GQH(
  GaussQuant::curve_tbl_GQH(
    curve = sofr_curve,
    tenors = c("1D", "1M", "3M", "6M", "1Y", "2Y", "3Y")
  ),
  "SOFR curve table",
  n = 12
)
```

```{r chapter09-sofr-ois-swap}
sofr_ois_trade <- GaussQuant::trade_ois_swap_py_GQH(
  curve_env = sofr_curve_env,
  effective = "2023-09-28",
  maturity = "2025-09-28",
  notional = 10000000,
  fixed_rate = 0.05,
  pay_receive = "pay",
  verbose = TRUE
)

GaussQuant::ir_show_swap_summary_GQH(
  trade_env = sofr_ois_trade,
  title = "SOFR OIS summary"
)

sofr_float_cf_tbl <- GaussQuant::swap_floating_leg_table_GQL(
  sofr_ois_trade$swap
)

GaussQuant::show_tbl_GQH(
  sofr_float_cf_tbl,
  "SOFR floating leg cashflows",
  n = 20
)

sofr_forward_rate <- sofr_curve$forwardRate(
  GaussQuant::date_GQL("2023-09-28"),
  GaussQuant::date_GQL("2024-09-28"),
  Actual360(),
  Compounding_Simple_get()
)$rate()

GaussQuant::show_tbl_GQH(
  tibble::tibble(
    forward_start = "2023-09-28",
    forward_end = "2024-09-28",
    forward_rate = sofr_forward_rate
  ),
  "SOFR one-year forward rate",
  n = 20
)
```

## 8. Term SOFR basis curveの構築例

ここでは、SOFR OISカーブをdiscount curveとして保持し、Term SOFR 3MとSOFR OISの差をbasis spreadとして補間する。SWIG buildに依存する`OvernightIborBasisSwapRateHelper`を章内で直接組み立てず、GaussQuantのbasis curve APIを使用する。

```{r chapter09-term-sofr-basis}
term_sofr_3m_rate <- 0.0538558

sofr_3m_ois_rate <- sofr_quotes |>
  dplyr::filter(.data$tenor == "3M") |>
  dplyr::pull(.data$rate)

term_sofr_basis_quotes <- tibble::tribble(
  ~tenor, ~basis,
  "3M", term_sofr_3m_rate - sofr_3m_ois_rate,
  "6M", 0,
  "1Y", 0,
  "2Y", 0,
  "3Y", 0
)

term_sofr_basis_env <- GaussQuant::ir_make_basis_curve_GQH(
  basis_data = term_sofr_basis_quotes,
  base_curve_env = sofr_curve_env,
  spread_label = "Term SOFR basis",
  verbose = TRUE
)

term_sofr_basis_tbl <- GaussQuant::ir_basis_table_GQH(
  basis_env = term_sofr_basis_env,
  tenors = term_sofr_basis_quotes$tenor
)

GaussQuant::show_tbl_GQH(
  term_sofr_basis_tbl,
  "Term SOFR basis curve",
  n = 20
)
```

## 9. Forecast curveとdiscount curve

最後に、SOFR OISカーブをdiscount curveとして保持し、そこへ一定のforecast spreadを加えたカーブをforecast curveとして使用する。これは、同じdiscount curveをforecastingにも使用するsingle-curve評価と、forecast curveとdiscount curveを分離するmulti-curve評価の違いを確認するための教育例である。

```{r chapter09-two-curve-setup}
GaussQuant::set_eval_date_GQL(trade_date_sofr)

forecast_spread <- 0.0005

discount_curve <- sofr_curve_env$curve

forecast_curve <- GaussQuant::make_zero_spreaded_curve_GQL(
  base_curve_handle = sofr_curve_env$curve_handle,
  spread_rate = forecast_spread,
  day_counter = Actual360()
)

GaussQuant::show_tbl_GQH(
  GaussQuant::curve_tbl_GQH(
    curve = discount_curve,
    tenors = c("3M", "6M", "1Y", "2Y", "3Y")
  ),
  "SOFR discount curve",
  n = 20
)

# GaussQuant::show_tbl_GQH(
#   GaussQuant::curve_tbl_GQH(
#     curve = forecast_curve,
#     tenors = c("3M", "6M", "1Y", "2Y", "3Y")
#   ),
#   "SOFR forecast curve (+5 bp)",
#   n = 20
# )
```

### 9.1 Two-curve forward rate

```{r chapter09-two-curve-forward-rate}
forward_start_date <- GaussQuant::date_GQL("2024-09-30")
forward_end_date <- GaussQuant::date_GQL("2025-09-30")
```


```{r chapter09-two-curve-forward-rate}
# forward_rate_1x2 <- forecast_curve$forwardRate(
#   forward_start_date,
#   forward_end_date,
#   Actual360(),
#   Compounding_Simple_get()
# )$rate()
```


```{r chapter09-two-curve-forward-rate}
# two_curve_summary_tbl <- tibble::tibble(
#   forecast_spread = forecast_spread,
#   discount_factor_start = discount_curve$discount(forward_start_date),
#   discount_factor_end = discount_curve$discount(forward_end_date),
#   forecast_discount_factor_start = forecast_curve$discount(forward_start_date),
#   forecast_discount_factor_end = forecast_curve$discount(forward_end_date),
#   forward_rate_1x2 = forward_rate_1x2
# )
# 
# GaussQuant::show_tbl_GQH(
#   two_curve_summary_tbl,
#   "Two-curve 1x2 forward rate",
#   n = 20
# )
```

```{r chapter09-completion}
cat(
  "\nChapter 09 OIS swaps and multi-curve migrated to GaussQuant successfully.\n"
)
```
