---
title: "第II-9章 エキゾチック・デリバティブとPRDC"
subtitle: "FX連動CouponとMonte Carlo評価"
format:
  html:
    toc: true
    number-sections: true
execute:
  eval: true
  echo: true
  warning: false
  message: false
---

# 第II-9章 エキゾチック・デリバティブとPRDC

これまでの章では、債券、金利先物、Swap、Option、Callable BondおよびCDSを、それぞれの主要なリスク要因に基づいて評価した。本章では、第II部の締めくくりとして、金利と為替を組み合わせたエキゾチック・デリバティブであるPRDCを検討する。

PRDC（Power Reverse Dual Currency Note）は、為替レートに連動するCouponを支払う長期の仕組債である。典型的なCoupon rateは、次の形で表される。

$$
C(S_t)
=
\min
\left[
C_{\max},
\max
\left(
a\frac{S_t}{S_0}-b,
C_{\min}
\right)
\right]
$$

ここで、

- \(S_t\) はCoupon決定日における為替レート
- \(S_0\) はCoupon計算上の基準為替レート
- \(a\) は為替連動係数
- \(b\) は固定控除率
- \(C_{\min}\) はCoupon Floor
- \(C_{\max}\) はCoupon Cap

である。

為替レートが上昇するとCoupon rateは増加するが、FloorとCapによって下限と上限が制限される。したがって、PRDC CouponはFX Spotに対して区分線形である一方、将来価値は為替分布に依存する非線形商品となる。

本章では、Domestic金利、Foreign金利およびFX volatilityを一定とするGarman–Kohlhagenモデルを用いて、将来のCoupon日ごとにFXパスを生成する。各パスでCouponを計算し、その平均値からCoupon LegとRedemption Legの現在価値を求める。

実際のPRDCには、発行体の期限前償還権を含むことが多い。本章では商品の基本構造を明確にするため、**発行体コール権を含まない非Callable PRDC**を評価する。Callable PRDCには、金利・為替の複数因子モデル、相関構造およびLeast-Squares Monte Carloなどが追加で必要となる。

```{r chapter09-setup}
knitr::opts_chunk$set(
  collapse = TRUE,
  comment = "#>",
  warning = FALSE,
  message = FALSE
)

suppressPackageStartupMessages({
  library(tidyverse)
  library(QuantLib)
  library(GaussQuant)
})
```

## 1. 商品条件

2015年9月3日から2041年9月3日まで、半年ごとにCouponを支払うPRDCを考える。最初の1年間は固定Couponとし、その後はFX連動Couponへ移行する。

評価日は2023年4月11日であるため、固定Intro Coupon期間はすでに終了している。ただし、GaussQuantのPRDC評価関数がIntro Couponを扱えることを確認するため、契約条件として残す。

本章では、計算時間を抑えながらMonte Carlo評価を確認するため、基準評価のパス数を3,000本、感応度評価を1,000本とする。

```{r chapter09-product-inputs}
valuation_date_prdc <- as.Date("2023-04-11")
effective_date_prdc <- as.Date("2015-09-03")
termination_date_prdc <- as.Date("2041-09-03")
intro_coupon_end_date_prdc <- as.Date("2016-09-03")

notional_prdc <- 300000000
intro_coupon_rate_prdc <- 0.022
coupon_frequency_months_prdc <- 6L

domestic_rate_prdc <- 0.01
foreign_rate_prdc <- 0.03
discount_rate_prdc <- 0.005

fx_spot_prdc <- 133.2681
fx_volatility_prdc <- 0.10

coupon_fx_base_prdc <- 120
coupon_leverage_prdc <- 0.122
coupon_subtraction_prdc <- 0.10
coupon_floor_prdc <- 0
coupon_cap_prdc <- 0.022

number_of_paths_prdc <- 3000L
sensitivity_paths_prdc <- 1000L
random_seed_prdc <- 123L

GaussQuant::set_eval_date_GQL(
  valuation_date_prdc
)

prdc_input_tbl <- tibble::tribble(
  ~input,                    ~value,
  "valuation_date",           as.character(valuation_date_prdc),
  "effective_date",           as.character(effective_date_prdc),
  "termination_date",         as.character(termination_date_prdc),
  "intro_coupon_end_date",    as.character(intro_coupon_end_date_prdc),
  "notional_jpy",             as.character(notional_prdc),
  "intro_coupon_rate",        as.character(intro_coupon_rate_prdc),
  "coupon_frequency_months",  as.character(coupon_frequency_months_prdc),
  "domestic_rate",            as.character(domestic_rate_prdc),
  "foreign_rate",             as.character(foreign_rate_prdc),
  "discount_rate",            as.character(discount_rate_prdc),
  "fx_spot",                  as.character(fx_spot_prdc),
  "fx_volatility",            as.character(fx_volatility_prdc),
  "coupon_fx_base",           as.character(coupon_fx_base_prdc),
  "coupon_leverage",          as.character(coupon_leverage_prdc),
  "coupon_subtraction",       as.character(coupon_subtraction_prdc),
  "coupon_floor",             as.character(coupon_floor_prdc),
  "coupon_cap",               as.character(coupon_cap_prdc),
  "valuation_paths",          as.character(number_of_paths_prdc),
  "sensitivity_paths",        as.character(sensitivity_paths_prdc),
  "random_seed",              as.character(random_seed_prdc)
)

GaussQuant::show_tbl_GQH(
  prdc_input_tbl,
  "PRDC product and model assumptions",
  n = 30
)
```

## 2. Coupon Schedule

契約開始日から満期までの全Coupon Scheduleと、固定Intro Coupon期間のScheduleを作成する。

```{r chapter09-coupon-schedules}
valuation_date_ql_prdc <- GaussQuant::date_GQL(
  valuation_date_prdc
)

effective_date_ql_prdc <- GaussQuant::date_GQL(
  effective_date_prdc
)

termination_date_ql_prdc <- GaussQuant::date_GQL(
  termination_date_prdc
)

intro_coupon_end_date_ql_prdc <- GaussQuant::date_GQL(
  intro_coupon_end_date_prdc
)

coupon_schedule_prdc <- QuantLib::Schedule(
  effective_date_ql_prdc,
  termination_date_ql_prdc,
  GaussQuant::period_months_GQL(
    coupon_frequency_months_prdc
  ),
  QuantLib::TARGET(),
  "ModifiedFollowing",
  "ModifiedFollowing",
  "Backward",
  FALSE
)

intro_coupon_schedule_prdc <- QuantLib::Schedule(
  effective_date_ql_prdc,
  intro_coupon_end_date_ql_prdc,
  GaussQuant::period_months_GQL(
    coupon_frequency_months_prdc
  ),
  QuantLib::TARGET(),
  "ModifiedFollowing",
  "ModifiedFollowing",
  "Backward",
  FALSE
)

coupon_schedule_tbl <- GaussQuant::schedule_table_GQL(
  coupon_schedule_prdc
)

intro_coupon_dates_prdc <- GaussQuant::schedule_date_vector_GQL(
  intro_coupon_schedule_prdc
)

remaining_intro_coupon_dates_prdc <- intro_coupon_dates_prdc[
  intro_coupon_dates_prdc >
    valuation_date_prdc
]

intro_coupon_status_tbl <- tibble::tribble(
  ~metric,                        ~value,
  "intro_coupon_rate",             intro_coupon_rate_prdc,
  "total_intro_schedule_dates",    length(intro_coupon_dates_prdc),
  "remaining_intro_coupon_dates",  length(remaining_intro_coupon_dates_prdc),
  "has_remaining_intro_coupon",    as.numeric(
                                      length(
                                        remaining_intro_coupon_dates_prdc
                                      ) > 0
                                    )
)

GaussQuant::show_tbl_GQH(
  coupon_schedule_tbl,
  "PRDC full coupon schedule",
  n = 60
)

GaussQuant::show_tbl_GQH(
  intro_coupon_status_tbl,
  "PRDC introductory coupon status",
  n = 20
)
```

## 3. Domestic、ForeignおよびDiscount Curve

FX Quoteを、外国通貨1単位当たりの円貨額として表す。

$$
S_t
=
\text{JPY per unit of foreign currency}
$$

このとき、

- Domestic CurveはJPY金利
- Foreign Curveは外国通貨金利

である。

Garman–Kohlhagenモデルのリスク中立ドリフトには、Domestic金利とForeign金利の差を使用する。

$$
\frac{dS_t}{S_t}
=
(r_d-r_f)dt
+
\sigma_{\mathrm{FX}}dW_t
$$

本例では、Domestic金利を1%、Foreign金利を3%とする。そのため、リスク中立測度の下でのFXドリフトは年率マイナス2%となる。

Couponと元本の現在価値には、担保またはファンディング条件を表す外生的な割引率0.5%を使用する。これは簡略化した設定であり、本格的な評価ではDomestic OIS CurveとCollateral条件を整合させる必要がある。

```{r chapter09-market-curves}
fx_day_counter_prdc <- QuantLib::Actual360()

domestic_curve_prdc <- GaussQuant::flat_curve_GQL(
  reference_date = valuation_date_ql_prdc,
  rate = domestic_rate_prdc,
  day_counter = fx_day_counter_prdc,
  compounding = "Continuous"
)

foreign_curve_prdc <- GaussQuant::flat_curve_GQL(
  reference_date = valuation_date_ql_prdc,
  rate = foreign_rate_prdc,
  day_counter = fx_day_counter_prdc,
  compounding = "Continuous"
)

discount_curve_prdc <- GaussQuant::flat_curve_GQL(
  reference_date = valuation_date_ql_prdc,
  rate = discount_rate_prdc,
  day_counter = fx_day_counter_prdc,
  compounding = "Continuous"
)

domestic_curve_handle_prdc <- QuantLib::YieldTermStructureHandle(
  domestic_curve_prdc
)

foreign_curve_handle_prdc <- QuantLib::YieldTermStructureHandle(
  foreign_curve_prdc
)

discount_curve_handle_prdc <- QuantLib::YieldTermStructureHandle(
  discount_curve_prdc
)

curve_summary_tbl <- tibble::tribble(
  ~curve,                 ~flat_rate,
  "Domestic FX curve",     domestic_rate_prdc,
  "Foreign FX curve",      foreign_rate_prdc,
  "PRDC discount curve",   discount_rate_prdc,
  "FX risk-neutral drift", domestic_rate_prdc -
                             foreign_rate_prdc
)

GaussQuant::show_tbl_GQH(
  curve_summary_tbl,
  "PRDC flat-curve assumptions",
  n = 20
)
```

## 4. FX Process

FX volatilityを10%とし、Garman–Kohlhagen Processを作成する。

```{r chapter09-fx-process}
fx_volatility_curve_prdc <- QuantLib::BlackConstantVol(
  valuation_date_ql_prdc,
  QuantLib::NullCalendar(),
  GaussQuant::quote_handle_GQL(
    fx_volatility_prdc
  ),
  fx_day_counter_prdc
)

fx_volatility_handle_prdc <- QuantLib::BlackVolTermStructureHandle(
  fx_volatility_curve_prdc
)

fx_process_prdc <- GaussQuant::fx_process_GQL(
  spot = fx_spot_prdc,
  foreign_curve_handle = foreign_curve_handle_prdc,
  domestic_curve_handle = domestic_curve_handle_prdc,
  volatility_handle = fx_volatility_handle_prdc
)

fx_market_summary_tbl <- tibble::tribble(
  ~metric,               ~value,
  "fx_spot",              fx_spot_prdc,
  "fx_volatility",        fx_volatility_prdc,
  "domestic_rate",        domestic_rate_prdc,
  "foreign_rate",         foreign_rate_prdc,
  "risk_neutral_drift",   domestic_rate_prdc -
                            foreign_rate_prdc
)

GaussQuant::show_tbl_GQH(
  fx_market_summary_tbl,
  "PRDC FX market assumptions",
  n = 20
)
```

## 5. Coupon Payoff

本例のFX連動Couponは次式である。

$$
C(S)
=
\min
\left[
2.2\%,
\max
\left(
12.2\%
\frac{S}{120}
-
10\%,
0
\right)
\right]
$$

Floorに到達するFX水準は、

$$
S_{\mathrm{floor}}
=
S_0
\frac{
b+C_{\min}
}{
a
}
$$

Capに到達するFX水準は、

$$
S_{\mathrm{cap}}
=
S_0
\frac{
b+C_{\max}
}{
a
}
$$

である。

```{r chapter09-coupon-payoff}
fx_floor_threshold_prdc <- coupon_fx_base_prdc *
  (
    coupon_subtraction_prdc +
      coupon_floor_prdc
  ) /
  coupon_leverage_prdc

fx_cap_threshold_prdc <- coupon_fx_base_prdc *
  (
    coupon_subtraction_prdc +
      coupon_cap_prdc
  ) /
  coupon_leverage_prdc

fx_payoff_grid_tbl <- tibble::tibble(
  fx_rate = seq(
    70,
    180,
    by = 2
  )
) |>
  dplyr::mutate(
    uncapped_coupon = coupon_leverage_prdc *
      .data$fx_rate /
      coupon_fx_base_prdc -
      coupon_subtraction_prdc,
    coupon_rate = GaussQuant::prdc_coupon_GQL(
      fx_rate = .data$fx_rate,
      fx_base = coupon_fx_base_prdc,
      leverage = coupon_leverage_prdc,
      subtraction = coupon_subtraction_prdc,
      floor_rate = coupon_floor_prdc,
      cap_rate = coupon_cap_prdc
    )
  )

coupon_threshold_tbl <- tibble::tribble(
  ~threshold,       ~fx_rate,
  "floor_threshold", fx_floor_threshold_prdc,
  "cap_threshold",   fx_cap_threshold_prdc,
  "current_spot",    fx_spot_prdc
)

prdc_payoff_plot <- ggplot2::ggplot(
  fx_payoff_grid_tbl,
  ggplot2::aes(
    x = .data$fx_rate,
    y = .data$coupon_rate
  )
) +
  ggplot2::geom_line(
    linewidth = 0.8
  ) +
  ggplot2::geom_vline(
    xintercept = c(
      fx_floor_threshold_prdc,
      fx_cap_threshold_prdc
    ),
    linetype = "dashed"
  ) +
  ggplot2::scale_y_continuous(
    labels = scales::percent_format(
      accuracy = 0.1
    )
  ) +
  ggplot2::labs(
    title = "PRDC coupon payoff",
    subtitle = "Floored and capped FX-linked coupon",
    x = "FX rate",
    y = "Coupon rate"
  ) +
  ggplot2::theme_minimal()

GaussQuant::show_tbl_GQH(
  coupon_threshold_tbl,
  "PRDC coupon FX thresholds",
  n = 20
)

GaussQuant::show_tbl_GQH(
  fx_payoff_grid_tbl,
  "PRDC coupon payoff table",
  n = 60
)

print(prdc_payoff_plot)
```

現在のFX SpotはCap到達水準を上回っているため、評価時点のCoupon式だけを見ればCapに張り付いている。しかし、満期までのFX分布にはFloor、Linear領域およびCap領域のすべてが含まれ得る。


## 6. Coupon日ベースのFX時間グリッド

PRDC評価に必要なのは、評価日より後に到来するCoupon日である。GaussQuantの`fx_path_generator_GQL()`は、実際のCoupon日を用いて不均一な時間間隔を保持する。

```{r chapter09-time-grid}
fx_path_generator_prdc <- GaussQuant::fx_path_generator_GQL(
  valuation_date = valuation_date_prdc,
  coupon_schedule = coupon_schedule_prdc,
  day_counter = fx_day_counter_prdc,
  process = fx_process_prdc
)

time_grid_tbl <- tibble::tibble(
  coupon_number = seq_along(
    fx_path_generator_prdc$remaining_coupon_dates
  ),
  coupon_date = fx_path_generator_prdc$remaining_coupon_dates,
  time_from_valuation = fx_path_generator_prdc$coupon_times,
  time_step = fx_path_generator_prdc$time_steps
)

path_generator_summary_tbl <- tibble::tribble(
  ~metric,                  ~value,
  "remaining_coupon_dates",  length(
                               fx_path_generator_prdc$remaining_coupon_dates
                             ),
  "number_of_steps",         fx_path_generator_prdc$number_of_steps,
  "first_coupon_time",       min(
                               fx_path_generator_prdc$coupon_times
                             ),
  "final_coupon_time",       max(
                               fx_path_generator_prdc$coupon_times
                             )
)

GaussQuant::show_tbl_GQH(
  path_generator_summary_tbl,
  "PRDC FX path-generator summary",
  n = 20
)

GaussQuant::show_tbl_GQH(
  time_grid_tbl,
  "PRDC remaining coupon-date time grid",
  n = 60
)
```

QuantLibの`StochasticProcess1D$evolve()`へは標準正規変量を渡す。Brownian incrementを外側で二重に時間調整してはならない。GaussQuantのPath Generatorでは、標準正規乱数と各Coupon間の実際の時間差を分けて処理している。

## 7. サンプルFXパス

Monte Carlo評価へ進む前に、20本のFXパスを生成し、将来のFX分布とCouponの動きを確認する。

```{r chapter09-sample-paths}
sample_path_count_prdc <- 20L

sample_fx_path_matrix_prdc <- GaussQuant::prdc_path_matrix_GQL(
  path_generator = fx_path_generator_prdc,
  n_paths = sample_path_count_prdc,
  seed = random_seed_prdc
)

sample_fx_path_tbl <- purrr::map_dfr(
  seq_len(
    ncol(sample_fx_path_matrix_prdc)
  ),
  function(path_id) {
    path_values <- sample_fx_path_matrix_prdc[
      ,
      path_id
    ]

    tibble::tibble(
      path_id = path_id,
      coupon_number = seq_along(
        path_values
      ),
      coupon_date = fx_path_generator_prdc$remaining_coupon_dates,
      time = fx_path_generator_prdc$coupon_times,
      fx_rate = path_values,
      coupon_rate = GaussQuant::prdc_coupon_GQL(
        fx_rate = path_values,
        fx_base = coupon_fx_base_prdc,
        leverage = coupon_leverage_prdc,
        subtraction = coupon_subtraction_prdc,
        floor_rate = coupon_floor_prdc,
        cap_rate = coupon_cap_prdc
      )
    )
  }
)

sample_fx_path_plot <- ggplot2::ggplot(
  sample_fx_path_tbl,
  ggplot2::aes(
    x = .data$time,
    y = .data$fx_rate,
    group = .data$path_id
  )
) +
  ggplot2::geom_line(
    linewidth = 0.5,
    alpha = 0.7
  ) +
  ggplot2::labs(
    title = "Sample FX paths for PRDC valuation",
    x = "Time from valuation date (years)",
    y = "FX rate"
  ) +
  ggplot2::theme_minimal()

GaussQuant::show_tbl_GQH(
  sample_fx_path_tbl,
  "Sample PRDC FX and coupon paths",
  n = 40
)

print(sample_fx_path_plot)
```

## 8. Monte CarloによるPRDC評価

各Coupon日の期待Coupon rateは、Monte Carloによって次のように近似する。

$$
E[C(S_{t_i})]
\approx
\frac{1}{M}
\sum_{j=1}^{M}
C(S_{t_i}^{(j)})
$$

ここで、\(M\)はパス数、\(S_{t_i}^{(j)}\)はパス \(j\) におけるCoupon日 \(t_i\) のFX Rateである。

各Coupon cash flowは、

$$
CF_i
=
N_0\alpha_iE[C(S_{t_i})]
$$

であり、PRDC現在価値は、

$$
PV_{\mathrm{PRDC}}
=
\sum_i
D(0,t_i)CF_i
+
D(0,T)N_0
$$

となる。

```{r chapter09-prdc-valuation}
prdc_result <- GaussQuant::prdc_npv_GQL(
  valuation_date = valuation_date_prdc,
  coupon_schedule = coupon_schedule_prdc,
  process = fx_process_prdc,
  discount_curve = discount_curve_prdc,
  notional = notional_prdc,
  fx_base = coupon_fx_base_prdc,
  leverage = coupon_leverage_prdc,
  subtraction = coupon_subtraction_prdc,
  floor_rate = coupon_floor_prdc,
  cap_rate = coupon_cap_prdc,
  day_counter = fx_day_counter_prdc,
  intro_coupon_dates = intro_coupon_dates_prdc,
  intro_coupon_rate = intro_coupon_rate_prdc,
  n_paths = number_of_paths_prdc,
  seed = random_seed_prdc,
  redemption_amount = notional_prdc,
  return_details = TRUE
)

fx_path_matrix_prdc <- prdc_result$path_matrix
expected_coupon_tbl <- prdc_result$expected_coupon
prdc_cashflow_tbl <- prdc_result$cashflows

coupon_leg_present_value_prdc <- prdc_result$summary |>
  dplyr::filter(
    .data$metric == "coupon_leg_npv"
  ) |>
  dplyr::pull(
    value
  )

redemption_present_value_prdc <- prdc_result$summary |>
  dplyr::filter(
    .data$metric == "redemption_leg_npv"
  ) |>
  dplyr::pull(
    value
  )

prdc_present_value_jpy <- prdc_result$npv

prdc_valuation_summary_tbl <- tibble::tribble(
  ~metric,                    ~value,
  "coupon_leg_pv_jpy",         coupon_leg_present_value_prdc,
  "redemption_leg_pv_jpy",     redemption_present_value_prdc,
  "total_pv_jpy",              prdc_present_value_jpy,
  "pv_as_percent_of_notional", prdc_present_value_jpy /
                                  notional_prdc,
  "number_of_paths",           number_of_paths_prdc,
  "number_of_coupon_steps",    nrow(
                                  fx_path_matrix_prdc
                                )
)

GaussQuant::show_tbl_GQH(
  prdc_valuation_summary_tbl,
  "PRDC Monte Carlo valuation summary",
  n = 20
)
```

本章の元本償還額は固定されているため、Redemption Legは割引率に依存するがFXには依存しない。FX SpotとFX volatilityの影響は、主にCoupon Legを通じて現れる。

## 9. 期待Couponとキャッシュフロー

```{r chapter09-expected-coupons}
expected_coupon_display_tbl <- expected_coupon_tbl |>
  dplyr::select(
    coupon_number,
    coupon_date,
    time,
    expected_fx,
    expected_coupon_rate,
    is_intro_coupon,
    final_coupon_rate
  )

prdc_cashflow_display_tbl <- prdc_cashflow_tbl |>
  dplyr::select(
    coupon_number,
    accrual_start,
    accrual_end,
    final_coupon_rate,
    accrual_fraction,
    coupon_amount,
    redemption_amount,
    total_amount,
    discount_factor,
    total_present_value
  )

GaussQuant::show_tbl_GQH(
  expected_coupon_display_tbl,
  "PRDC expected FX and coupon rates",
  n = 60
)

GaussQuant::show_tbl_GQH(
  prdc_cashflow_display_tbl,
  "PRDC expected cash-flow table",
  n = 60
)
```

長期のFX期待値はDomestic金利とForeign金利の差の影響を受ける。本例ではForeign金利がDomestic金利より高いため、リスク中立測度の下ではFX Rateに下向きのドリフトが働く。その結果、満期が長くなるほどCap領域からLinear領域またはFloor領域へ移る確率が高くなる。

## 10. 期待Couponの期間構造

```{r chapter09-expected-coupon-plot}
expected_coupon_plot <- ggplot2::ggplot(
  expected_coupon_tbl,
  ggplot2::aes(
    x = .data$time,
    y = .data$final_coupon_rate
  )
) +
  ggplot2::geom_line(
    linewidth = 0.8
  ) +
  ggplot2::geom_point(
    size = 1.8
  ) +
  ggplot2::scale_y_continuous(
    labels = scales::percent_format(
      accuracy = 0.1
    )
  ) +
  ggplot2::labs(
    title = "Expected PRDC coupon rates",
    subtitle = "Monte Carlo expectation at each future coupon date",
    x = "Time from valuation date (years)",
    y = "Expected coupon rate"
  ) +
  ggplot2::theme_minimal()

print(expected_coupon_plot)
```

期待Couponは、単に期待FXをCoupon式へ代入した値とは一般に一致しない。

$$
E[C(S_t)]
\neq
C(E[S_t])
$$

CapとFloorを含む非線形Payoffでは、FX分布全体を考慮する必要がある。

## 11. Coupon Cap／Floor到達確率

各Coupon日について、シミュレーションされたCouponがFloorまたはCapに到達する確率を計算する。

```{r chapter09-cap-floor-probability}
coupon_cap_floor_probability_tbl <- GaussQuant::prdc_cap_floor_probability_GQL(
  path_matrix = fx_path_matrix_prdc,
  fx_base = coupon_fx_base_prdc,
  leverage = coupon_leverage_prdc,
  subtraction = coupon_subtraction_prdc,
  floor_rate = coupon_floor_prdc,
  cap_rate = coupon_cap_prdc,
  coupon_dates = fx_path_generator_prdc$remaining_coupon_dates,
  coupon_times = fx_path_generator_prdc$coupon_times
)

GaussQuant::show_tbl_GQH(
  coupon_cap_floor_probability_tbl,
  "PRDC coupon floor and cap probabilities",
  n = 60
)
```

Cap確率、Linear領域の確率およびFloor確率は、長期的なCouponの性質を直接示す。現在のSpotがCap水準を上回っていても、長期Couponが常にCapへ固定されるとは限らない。

## 12. Coupon分布

短期、中期、長期の代表的なCoupon日について、Coupon rateの分布を比較する。

```{r chapter09-coupon-distribution}
coupon_path_matrix_prdc <- GaussQuant::prdc_coupon_GQL(
  fx_rate = fx_path_matrix_prdc,
  fx_base = coupon_fx_base_prdc,
  leverage = coupon_leverage_prdc,
  subtraction = coupon_subtraction_prdc,
  floor_rate = coupon_floor_prdc,
  cap_rate = coupon_cap_prdc
)

number_of_coupon_steps_prdc <- nrow(
  coupon_path_matrix_prdc
)

distribution_coupon_ids <- unique(
  pmax(
    1L,
    pmin(
      number_of_coupon_steps_prdc,
      c(
        1L,
        round(
          number_of_coupon_steps_prdc /
            2
        ),
        number_of_coupon_steps_prdc
      )
    )
  )
)

coupon_distribution_tbl <- purrr::map_dfr(
  distribution_coupon_ids,
  function(coupon_id) {
    tibble::tibble(
      coupon_number = coupon_id,
      coupon_date = as.character(
        fx_path_generator_prdc$remaining_coupon_dates[
          coupon_id
        ]
      ),
      coupon_rate = coupon_path_matrix_prdc[
        coupon_id,
      ]
    )
  }
)

coupon_distribution_plot <- ggplot2::ggplot(
  coupon_distribution_tbl,
  ggplot2::aes(
    x = .data$coupon_rate
  )
) +
  ggplot2::geom_histogram(
    bins = 30,
    linewidth = 0.3
  ) +
  ggplot2::facet_wrap(
    ~coupon_date,
    scales = "free_y"
  ) +
  ggplot2::scale_x_continuous(
    labels = scales::percent_format(
      accuracy = 0.1
    )
  ) +
  ggplot2::labs(
    title = "Simulated PRDC coupon distributions",
    x = "Coupon rate",
    y = "Path count"
  ) +
  ggplot2::theme_minimal()

print(coupon_distribution_plot)
```

Coupon分布は連続的な正規分布または対数正規分布ではない。FloorとCapに確率質量が集まり、その間にLinear領域の連続分布が存在する。


## 13. FX Spot感応度

PRDC CouponはFX Spotへ直接依存する。Spotを上下させたシナリオを比較する。

各シナリオで同じ乱数Seedを使用することにより、Monte Carloノイズを抑えたCommon Random Numbers型の比較となる。

```{r chapter09-spot-sensitivity}
spot_scenario_input_tbl <- tibble::tribble(
  ~scenario,       ~fx_spot,
  "spot_minus_10",  fx_spot_prdc * 0.90,
  "spot_minus_5",   fx_spot_prdc * 0.95,
  "base",           fx_spot_prdc,
  "spot_plus_5",    fx_spot_prdc * 1.05,
  "spot_plus_10",   fx_spot_prdc * 1.10
)

spot_sensitivity_tbl <- GaussQuant::prdc_spot_sensitivity_GQL(
  spot_scenarios = spot_scenario_input_tbl,
  valuation_date = valuation_date_prdc,
  coupon_schedule = coupon_schedule_prdc,
  foreign_curve_handle = foreign_curve_handle_prdc,
  domestic_curve_handle = domestic_curve_handle_prdc,
  volatility_handle = fx_volatility_handle_prdc,
  discount_curve = discount_curve_prdc,
  notional = notional_prdc,
  fx_base = coupon_fx_base_prdc,
  leverage = coupon_leverage_prdc,
  subtraction = coupon_subtraction_prdc,
  floor_rate = coupon_floor_prdc,
  cap_rate = coupon_cap_prdc,
  day_counter = fx_day_counter_prdc,
  intro_coupon_dates = intro_coupon_dates_prdc,
  intro_coupon_rate = intro_coupon_rate_prdc,
  n_paths = sensitivity_paths_prdc,
  seed = random_seed_prdc,
  redemption_amount = notional_prdc,
  base_scenario = "base"
)

spot_sensitivity_plot <- ggplot2::ggplot(
  spot_sensitivity_tbl,
  ggplot2::aes(
    x = .data$fx_spot,
    y = .data$prdc_npv
  )
) +
  ggplot2::geom_line(
    linewidth = 0.7
  ) +
  ggplot2::geom_point(
    size = 2.2
  ) +
  ggplot2::labs(
    title = "PRDC FX spot sensitivity",
    x = "FX spot",
    y = "PRDC NPV"
  ) +
  ggplot2::theme_minimal()

GaussQuant::show_tbl_GQH(
  spot_sensitivity_tbl,
  "PRDC FX spot sensitivity",
  n = 20
)

print(spot_sensitivity_plot)
```

Spot上昇はCouponを上昇させる方向に働くが、Capへ到達した後の限界効果は小さくなる。Spot低下時も、Floorへ到達するとCouponの低下は止まる。このため、PRDC価値のSpot感応度は全域で一定ではない。

## 14. FX Volatility感応度

PRDC Couponは、FloorとCapを持つ非線形Payoffである。そのため、FX volatilityの変化は将来のFX分布だけでなく、Floor、Linear領域およびCapへ入る確率を変化させる。

```{r chapter09-volatility-sensitivity}
volatility_scenario_input_tbl <- tibble::tribble(
  ~scenario,     ~fx_volatility,
  "vol_5pct",     0.05,
  "vol_7_5pct",   0.075,
  "base",         fx_volatility_prdc,
  "vol_12_5pct",  0.125,
  "vol_15pct",    0.15
)

volatility_sensitivity_tbl <- GaussQuant::prdc_volatility_sensitivity_GQL(
  volatility_scenarios = volatility_scenario_input_tbl,
  valuation_date = valuation_date_prdc,
  coupon_schedule = coupon_schedule_prdc,
  spot = fx_spot_prdc,
  foreign_curve_handle = foreign_curve_handle_prdc,
  domestic_curve_handle = domestic_curve_handle_prdc,
  discount_curve = discount_curve_prdc,
  notional = notional_prdc,
  fx_base = coupon_fx_base_prdc,
  leverage = coupon_leverage_prdc,
  subtraction = coupon_subtraction_prdc,
  floor_rate = coupon_floor_prdc,
  cap_rate = coupon_cap_prdc,
  day_counter = fx_day_counter_prdc,
  calendar = QuantLib::NullCalendar(),
  intro_coupon_dates = intro_coupon_dates_prdc,
  intro_coupon_rate = intro_coupon_rate_prdc,
  n_paths = sensitivity_paths_prdc,
  seed = random_seed_prdc,
  redemption_amount = notional_prdc,
  base_scenario = "base"
)

volatility_sensitivity_plot <- ggplot2::ggplot(
  volatility_sensitivity_tbl,
  ggplot2::aes(
    x = .data$fx_volatility,
    y = .data$prdc_npv
  )
) +
  ggplot2::geom_line(
    linewidth = 0.7
  ) +
  ggplot2::geom_point(
    size = 2.2
  ) +
  ggplot2::scale_x_continuous(
    labels = scales::percent_format(
      accuracy = 0.1
    )
  ) +
  ggplot2::labs(
    title = "PRDC FX volatility sensitivity",
    x = "FX volatility",
    y = "PRDC NPV"
  ) +
  ggplot2::theme_minimal()

GaussQuant::show_tbl_GQH(
  volatility_sensitivity_tbl,
  "PRDC FX volatility sensitivity",
  n = 20
)

print(volatility_sensitivity_plot)
```

通常のOptionのように「Volatility上昇は必ず価値上昇」と単純には言えない。PRDC CouponはCap付きの上昇Payoffであると同時にFloorを持ち、現在のSpot、金利差、満期および各境界への到達確率によってVolatility感応度が変わる。

## 15. Monte Carlo標準誤差

Monte Carlo推定値には統計誤差が存在する。各パスについて全CouponとRedemptionの現在価値を計算し、標本平均、標準偏差、標準誤差および信頼区間を求める。

標準誤差は、パス現在価値の標準偏差を \(\widehat{\sigma}_{PV}\)、パス数を \(M\) とすると、

$$
SE
=
\frac{
\widehat{\sigma}_{PV}
}{
\sqrt{M}
}
$$

である。

```{r chapter09-monte-carlo-error}
monte_carlo_error_result <- GaussQuant::prdc_monte_carlo_error_GQL(
  path_matrix = fx_path_matrix_prdc,
  cashflow_tbl = prdc_cashflow_tbl,
  notional = notional_prdc,
  fx_base = coupon_fx_base_prdc,
  leverage = coupon_leverage_prdc,
  subtraction = coupon_subtraction_prdc,
  floor_rate = coupon_floor_prdc,
  cap_rate = coupon_cap_prdc,
  intro_coupon_dates = intro_coupon_dates_prdc,
  intro_coupon_rate = intro_coupon_rate_prdc,
  confidence_level = 0.95
)

path_present_value_tbl <- monte_carlo_error_result$path_present_values
monte_carlo_error_tbl <- monte_carlo_error_result$summary

GaussQuant::show_tbl_GQH(
  monte_carlo_error_tbl,
  "PRDC Monte Carlo error estimate",
  n = 20
)
```

パス数を4倍にすると、他の条件が同じであれば標準誤差は概ね半分になる。ただし、計算量も増加する。実務では、パス数を増やすだけでなく、Antithetic Variates、Control Variates、Quasi-Monte Carloなどの分散削減法を併用する。

## 16. PRDC評価の限界

本章のモデルは、PRDCの基本的な非線形CouponとMonte Carlo評価を理解するための簡略モデルである。主な制約は次のとおりである。

### 16.1 金利を決定論的とした

Domestic、ForeignおよびDiscount Curveをフラットかつ決定論的とした。実際の長期PRDCでは、Domestic金利とForeign金利の変動が、FX Forward、割引係数およびCoupon価値へ影響する。

### 16.2 FX volatilityを一定とした

一定のBlack volatilityを使用した。実際のFX Option市場には、満期方向とStrike方向のVolatility Surfaceが存在する。長期PRDCでは、Smile、SkewおよびVolatility term structureの影響が重要となる。

### 16.3 相関を明示的に扱っていない

本格的なPRDCモデルでは、Domestic金利、Foreign金利およびFXの間の相関を扱う必要がある。金利とFXを別々に評価して単純に合成するだけでは、長期のCross-currencyリスクを十分に表現できない。

### 16.4 発行体コール権を含めていない

実際のPRDCには、発行体がCoupon日に商品を期限前償還できるCallable条項が含まれることが多い。

発行体は各行使日で、

$$
\text{Call value}
\quad\text{と}\quad
\text{Continuation value}
$$

を比較する。将来のContinuation valueはClosed-formでは求めにくいため、Least-Squares Monte CarloまたはBackward Inductionを使用する。

本章の評価結果は、非Callable PRDCのCoupon LegとRedemption Legの価値である。Callable PRDCの投資家価値は、概念的には次式となる。

$$
V_{\mathrm{callable\ PRDC}}
=
V_{\mathrm{noncallable\ PRDC}}
-
V_{\mathrm{issuer\ call}}
$$

## 17. Part IIのまとめ

第II部では、金融商品のキャッシュフロー、マーケットコンベンション、確率モデルおよび数値計算を段階的に扱った。

```{r chapter09-part2-summary}
part2_chapter_summary_tbl <- tibble::tribble(
  ~chapter, ~subject,                              ~main_method,
  "II-1",   "Bonds and market conventions",        "Yield, price, duration, and convexity",
  "II-2",   "Treasury futures and CTD",             "Basis, carry, implied repo, and futures BPV",
  "II-3",   "OIS and multi-curve valuation",        "Discount and forecast curve separation",
  "II-4",   "Black model",                          "Lognormal forward-option pricing",
  "II-5",   "Normal model",                         "Bachelier pricing for zero and negative rates",
  "II-6",   "SABR model",                           "Volatility-smile calibration",
  "II-7",   "Callable Bond and Hull-White",          "Short-rate tree and early exercise",
  "II-8",   "Credit risk and CDS",                  "Hazard curve, MidPoint, and ISDA valuation",
  "II-9",   "Exotic derivatives and PRDC",          "FX-linked coupon Monte Carlo valuation"
)

GaussQuant::show_tbl_GQH(
  part2_chapter_summary_tbl,
  "Part II chapter summary",
  n = 20
)
```

債券評価から始まり、金利先物、OIS、Option、Volatility Smile、短期金利モデル、信用リスク、そして複数の市場要因を持つエキゾチック商品へ進んだ。

Part IIを通じた共通原則は、商品ごとに異なる数式を暗記することではない。次の要素を分離し、再利用可能な計算層へ落とすことである。

- 契約条件とSchedule
- 市場データとCurve
- リスク中立測度と確率過程
- Cash flowとPayoff
- Pricing Engineまたは数値計算法
- NPV、RiskおよびCalibration
- 表示と検証

GaussQuantは、QuantLib SWIGの低水準オブジェクトを金融商品の計算層へまとめる。LagrangeFinanceの章側は、商品構造、数式、入力条件、表、グラフおよび金融的解釈に集中する。

## 18. 本章のまとめ

PRDCは、将来のFX Rateに連動するCouponを持つ長期の仕組債である。

Coupon rateは、

$$
C(S)
=
\min
\left[
C_{\max},
\max
\left(
a\frac{S}{S_0}-b,
C_{\min}
\right)
\right]
$$

というFloor付き・Cap付きの非線形Payoffである。

Garman–Kohlhagenモデルでは、FX Rateのリスク中立ドリフトはDomestic金利とForeign金利の差によって決まる。

$$
\frac{dS_t}{S_t}
=
(r_d-r_f)dt
+
\sigma_{\mathrm{FX}}dW_t
$$

Coupon日のFX分布をMonte Carloで生成し、各Coupon日の期待Coupon、Coupon Leg、Redemption LegおよびPRDC NPVを計算した。

FX SpotとFX volatilityの感応度は、FloorとCapによって非線形となる。Monte Carlo評価には統計誤差があるため、NPVだけでなく標準誤差と信頼区間を確認する必要がある。

本章は非Callable PRDCを対象とした。実際のCallable PRDCには、Domestic金利、Foreign金利、FX、Volatility Surface、相関および発行体の早期行使判断を同時に扱う、より高度なモデルが必要となる。

```{r chapter09-completion}
chapter09_summary_tbl <- tibble::tribble(
  ~section,                 ~main_result,
  "Coupon payoff",           "Floored and capped FX-linked coupon",
  "FX process",              "Garman-Kohlhagen risk-neutral dynamics",
  "Monte Carlo valuation",   "Coupon leg and redemption leg NPV",
  "Spot sensitivity",        "Nonlinear response caused by cap and floor",
  "Volatility sensitivity",  "Distributional effect on coupon regions",
  "Monte Carlo error",       "Standard error and confidence interval",
  "Model boundary",          "Non-callable deterministic-rate PRDC"
)

GaussQuant::show_tbl_GQH(
  chapter09_summary_tbl,
  "Chapter II-9 summary",
  n = 20
)

cat(
  "\nChapter II-9 Exotic derivatives and PRDC completed successfully.\n"
)
```
