# 第10章 Blackモデル

---

title: "第10章 Blackモデル"
subtitle: "Black-76、Black–Scholes–Merton、Monte Carlo、Sobol、Longstaff–Schwartz"
author: "Eiichi Horigome"
format:
html:
toc: true
toc-depth: 3
number-sections: true
code-fold: false
code-tools: true
pdf:
toc: true
toc-depth: 3
number-sections: true
execute:
echo: true
warning: false
message: false
error: false
lang: ja
--------

# Blackモデル

この章では、Blackモデルを利用した先物・フォワードオプション評価と、Black–Scholes–Mertonモデルを利用した株式オプション評価を確認する。

扱う内容は次のとおりである。

1. Black calculatorによるBlack-76評価
2. Black processによるEuropean option評価
3. 擬似乱数Monte Carlo評価
4. Monte Carloパスの可視化
5. 1パスの手計算確認
6. Black–Scholes–Mertonモデル
7. European putの解析解とTree評価
8. American putの近似解とTree評価
9. Sobol系列によるパス生成
10. Longstaff–Schwartz法

金融計算に利用する共通処理は、将来的に`QuantLibGauss`へ移管する候補とする。表示と章固有のデータ生成は、このQuartoファイル側に残す。

```{r chapter10-setup}
suppressPackageStartupMessages({
  library(tidyverse)
  library(QuantLib)
  library(QuantLibGauss)
})
```

# 共通ヘルパー

```{r chapter10-helpers}
safe_num <- function(x) {
  tryCatch(as.numeric(x), error = function(e) NA_real_)
}

make_black_process <- function(valuation_date, forward, risk_free_rate, volatility, day_counter) {
  discount_curve <- QuantLib::FlatForward(
    valuation_date,
    risk_free_rate,
    day_counter,
    "Continuous"
  )

  volatility_curve <- QuantLib::BlackConstantVol(
    valuation_date,
    QuantLib::NullCalendar(),
    volatility,
    day_counter
  )

  discount_handle <- QuantLib::YieldTermStructureHandle(discount_curve)
  volatility_handle <- QuantLib::BlackVolTermStructureHandle(volatility_curve)

  process <- QuantLib::BlackProcess(
    QuantLib::QuoteHandle(QuantLib::SimpleQuote(forward)),
    discount_handle,
    volatility_handle
  )

  list(
    process = process,
    discount_curve = discount_curve,
    volatility_curve = volatility_curve,
    discount_handle = discount_handle,
    volatility_handle = volatility_handle
  )
}

make_bsm_process <- function(
  valuation_date,
  spot,
  risk_free_rate,
  dividend_rate,
  volatility,
  day_counter,
  calendar
) {
  risk_free_curve <- QuantLib::FlatForward(
    valuation_date,
    risk_free_rate,
    day_counter,
    "Continuous"
  )

  dividend_curve <- QuantLib::FlatForward(
    valuation_date,
    dividend_rate,
    day_counter,
    "Continuous"
  )

  volatility_curve <- QuantLib::BlackConstantVol(
    valuation_date,
    calendar,
    volatility,
    day_counter
  )

  process <- QuantLib::BlackScholesMertonProcess(
    QuantLib::QuoteHandle(QuantLib::SimpleQuote(spot)),
    QuantLib::YieldTermStructureHandle(dividend_curve),
    QuantLib::YieldTermStructureHandle(risk_free_curve),
    QuantLib::BlackVolTermStructureHandle(volatility_curve)
  )

  list(
    process = process,
    risk_free_curve = risk_free_curve,
    dividend_curve = dividend_curve,
    volatility_curve = volatility_curve
  )
}

black_calculator_table <- function(
  payoff,
  forward,
  volatility,
  maturity,
  discount_factor
) {
  calculator <- QuantLib::BlackCalculator(
    payoff,
    forward,
    volatility * sqrt(maturity),
    discount_factor
  )

  tibble::tribble(
    ~metric,         ~value,
    "npv",           calculator$value(),
    "delta",         calculator$delta(forward),
    "gamma",         calculator$gamma(forward),
    "vega",          calculator$vega(maturity),
    "theta",         calculator$theta(forward, maturity),
    "theta_per_day", calculator$thetaPerDay(forward, maturity)
  )
}

option_metric_table <- function(option_obj, process_obj = NULL) {
  option_npv <- safe_num(option_obj$NPV())

  implied_volatility <- if (is.null(process_obj) || is.na(option_npv)) {
    NA_real_
  } else {
    safe_num(option_obj$impliedVolatility(option_npv, process_obj))
  }

  tibble::tribble(
    ~metric,              ~value,
    "npv",                option_npv,
    "delta",              safe_num(option_obj$delta()),
    "gamma",              safe_num(option_obj$gamma()),
    "vega",               safe_num(option_obj$vega()),
    "theta",              safe_num(option_obj$theta()),
    "theta_per_day",      safe_num(option_obj$thetaPerDay()),
    "implied_volatility", implied_volatility
  )
}

make_path_generator <- function(
  process_obj,
  maturity,
  n_steps,
  seed = 1L,
  sequence = c("pseudo", "sobol")
) {
  sequence <- match.arg(sequence)

  if (sequence == "pseudo") {
    uniform_rng <- QuantLib::UniformRandomGenerator(as.integer(seed))

    uniform_sequence <- QuantLib::UniformRandomSequenceGenerator(
      as.integer(n_steps),
      uniform_rng
    )

    gaussian_sequence <- QuantLib::GaussianRandomSequenceGenerator(
      uniform_sequence
    )

    return(
      QuantLib::GaussianPathGenerator(
        process_obj,
        maturity,
        as.integer(n_steps),
        gaussian_sequence,
        FALSE
      )
    )
  }

  uniform_sequence <- QuantLib::UniformLowDiscrepancySequenceGenerator(
    as.integer(n_steps),
    as.integer(seed)
  )

  gaussian_sequence <- QuantLib::GaussianLowDiscrepancySequenceGenerator(
    uniform_sequence
  )

  QuantLib::GaussianSobolPathGenerator(
    process_obj,
    maturity,
    as.integer(n_steps),
    gaussian_sequence,
    FALSE
  )
}

generate_path_table <- function(
  process_obj,
  maturity,
  n_steps,
  n_paths,
  seed = 1L,
  sequence = c("pseudo", "sobol")
) {
  sequence <- match.arg(sequence)

  path_generator <- make_path_generator(
    process_obj = process_obj,
    maturity = maturity,
    n_steps = n_steps,
    seed = seed,
    sequence = sequence
  )

  purrr::map_dfr(
    seq_len(n_paths),
    function(path_id) {
      one_path <- path_generator$`next`()$value()

      QuantLibGauss::qlg_path_tbl(
        one_path,
        path_id = path_id
      )
    }
  )
}

terminal_option_mc <- function(
  path_tbl,
  strike,
  discount_factor,
  option_type = c("call", "put")
) {
  option_type <- match.arg(option_type)

  terminal_tbl <- path_tbl |>
    dplyr::group_by(path_id) |>
    dplyr::slice_max(
      order_by = step,
      n = 1,
      with_ties = FALSE
    ) |>
    dplyr::ungroup() |>
    dplyr::mutate(
      payoff = dplyr::if_else(
        option_type == "call",
        pmax(price - strike, 0),
        pmax(strike - price, 0)
      ),
      discounted_payoff = discount_factor * payoff
    )

  summary_tbl <- terminal_tbl |>
    dplyr::summarise(
      paths = dplyr::n(),
      npv = mean(discounted_payoff),
      standard_error = stats::sd(discounted_payoff) /
        sqrt(dplyr::n())
    )

  list(
    terminal = terminal_tbl,
    summary = summary_tbl
  )
}

lsm_american_put <- function(
  path_tbl,
  strike,
  risk_free_rate
) {
  price_tbl <- path_tbl |>
    dplyr::select(
      path_id,
      step,
      price
    ) |>
    tidyr::pivot_wider(
      names_from = step,
      values_from = price,
      names_prefix = "step_"
    ) |>
    dplyr::arrange(path_id)

  price_matrix <- price_tbl |>
    dplyr::select(-path_id) |>
    as.matrix()

  time_grid <- path_tbl |>
    dplyr::filter(
      path_id == min(path_id)
    ) |>
    dplyr::arrange(step) |>
    dplyr::pull(time)

  n_paths <- nrow(price_matrix)
  n_steps <- ncol(price_matrix) - 1L

  initial_state <- list(
    cashflow = pmax(
      strike - price_matrix[, n_steps + 1L],
      0
    ),
    exercise_step = rep(
      n_steps,
      n_paths
    ),
    diagnostics = list()
  )

  final_state <- purrr::reduce(
    rev(seq_len(n_steps - 1L)),
    function(state, step_index) {
      spot_now <- price_matrix[, step_index + 1L]

      immediate_value <- pmax(
        strike - spot_now,
        0
      )

      exercise_time <- time_grid[
        state$exercise_step + 1L
      ]

      continuation_realized <- state$cashflow *
        exp(
          -risk_free_rate *
            (
              exercise_time -
                time_grid[[step_index + 1L]]
            )
        )

      itm_index <- which(
        immediate_value > 0
      )

      continuation_estimate <- rep(
        Inf,
        n_paths
      )

      if (length(itm_index) >= 3L) {
        regression_tbl <- tibble::tibble(
          spot = spot_now[itm_index],
          continuation = continuation_realized[itm_index]
        )

        regression_fit <- stats::lm(
          continuation ~ spot + I(spot^2),
          data = regression_tbl
        )

        fitted_value <- stats::predict(
          regression_fit,
          newdata = tibble::tibble(
            spot = spot_now[itm_index]
          )
        )

        continuation_estimate[itm_index] <- pmax(
          fitted_value,
          0
        )
      }

      exercise_now <- immediate_value > 0 &
        immediate_value > continuation_estimate

      next_cashflow <- dplyr::if_else(
        exercise_now,
        immediate_value,
        state$cashflow
      )

      next_exercise_step <- dplyr::if_else(
        exercise_now,
        step_index,
        state$exercise_step
      )

      diagnostic_row <- tibble::tibble(
        step = step_index,
        time = time_grid[[step_index + 1L]],
        in_the_money_paths = length(itm_index),
        exercised_paths = sum(exercise_now),
        mean_immediate_value = mean(immediate_value),
        mean_realized_continuation = mean(
          continuation_realized
        )
      )

      list(
        cashflow = next_cashflow,
        exercise_step = next_exercise_step,
        diagnostics = append(
          state$diagnostics,
          list(diagnostic_row)
        )
      )
    },
    .init = initial_state
  )

  present_value <- final_state$cashflow *
    exp(
      -risk_free_rate *
        time_grid[
          final_state$exercise_step + 1L
        ]
    )

  exercise_tbl <- tibble::tibble(
    path_id = price_tbl$path_id,
    exercise_step = final_state$exercise_step,
    exercise_time = time_grid[
      final_state$exercise_step + 1L
    ],
    exercise_price = price_matrix[
      cbind(
        seq_len(n_paths),
        final_state$exercise_step + 1L
      )
    ],
    cashflow = final_state$cashflow,
    present_value = present_value
  )

  list(
    summary = tibble::tribble(
      ~metric,          ~value,
      "lsm_npv",        mean(present_value),
      "standard_error", stats::sd(present_value) /
        sqrt(n_paths),
      "paths",          n_paths,
      "steps",          n_steps
    ),
    exercise = exercise_tbl,
    diagnostics = dplyr::bind_rows(
      final_state$diagnostics
    )
  )
}
```

# Black-76の入力条件

Black-76モデルでは、原資産としてSpot価格ではなく、Forward価格またはFutures価格を利用する。

```{r chapter10-black-inputs}
black_input_tbl <- tibble::tribble(
  ~input,           ~value,
  "trade_date",     "2023-07-21",
  "maturity_date",  "2023-08-26",
  "forward_price",  107 + 6.75 / 32,
  "strike_price",   107.5,
  "volatility",     0.052,
  "risk_free_rate", 0.05
)

trade_date <- QuantLibGauss::qlg_date(
  "2023-07-21"
)

maturity_date <- QuantLibGauss::qlg_date(
  "2023-08-26"
)

forward_price <- 107 + 6.75 / 32
strike_price <- 107.5
volatility <- 0.052
risk_free_rate <- 0.05

day_counter <- QuantLib::Actual365Fixed()

call_payoff <- QuantLib::PlainVanillaPayoff(
  QuantLib::Option_Call_get(),
  strike_price
)

QuantLibGauss::qlg_set_eval_date(
  trade_date
)

maturity <- day_counter$yearFraction(
  trade_date,
  maturity_date
)

QuantLibGauss::qlg_show_tbl(
  black_input_tbl,
  "Black-76 input assumptions",
  n = 20
)
```

# Black calculator

Black calculatorは、Forward価格、標準偏差、割引係数からオプション価格とGreeksを直接計算する。

```{r chapter10-black-calculator}
black_bundle <- make_black_process(
  valuation_date = trade_date,
  forward = forward_price,
  risk_free_rate = risk_free_rate,
  volatility = volatility,
  day_counter = day_counter
)

discount_factor <- black_bundle$
  discount_curve$
  discount(
    maturity_date
  )

black_calculator_tbl <- black_calculator_table(
  payoff = call_payoff,
  forward = forward_price,
  volatility = volatility,
  maturity = maturity,
  discount_factor = discount_factor
)

QuantLibGauss::qlg_show_tbl(
  black_calculator_tbl,
  "Black calculator summary",
  n = 20
)
```

# Black processによるEuropean option評価

```{r chapter10-analytic-european}
european_call <- QuantLib::VanillaOption(
  call_payoff,
  QuantLib::EuropeanExercise(
    maturity_date
  )
)

analytic_engine <- QuantLib::AnalyticEuropeanEngine(
  black_bundle$process
)

european_call$setPricingEngine(
  analytic_engine
)

analytic_european_tbl <- option_metric_table(
  option_obj = european_call,
  process_obj = black_bundle$process
)

analytic_npv <- analytic_european_tbl |>
  dplyr::filter(
    metric == "npv"
  ) |>
  dplyr::pull(value)

QuantLibGauss::qlg_show_tbl(
  analytic_european_tbl,
  "Analytic European call",
  n = 20
)
```

# 擬似乱数Monte Carlo評価

```{r chapter10-pseudo-monte-carlo}
mc_setting_tbl <- tibble::tribble(
  ~setting, ~value,
  "steps",  12,
  "paths",  20000,
  "seed",   1
)

mc_path_tbl <- generate_path_table(
  process_obj = black_bundle$process,
  maturity = maturity,
  n_steps = 12L,
  n_paths = 20000L,
  seed = 1L,
  sequence = "pseudo"
)

mc_result <- terminal_option_mc(
  path_tbl = mc_path_tbl,
  strike = strike_price,
  discount_factor = discount_factor,
  option_type = "call"
)

mc_comparison_tbl <- tibble::tribble(
  ~method,                     ~npv,                            ~standard_error,
  "Black analytic",            analytic_npv,                    NA_real_,
  "Pseudo-random Monte Carlo", mc_result$summary$npv[[1]],      mc_result$summary$standard_error[[1]]
) |>
  dplyr::mutate(
    difference_from_analytic =
      npv - analytic_npv
  )

QuantLibGauss::qlg_show_tbl(
  mc_setting_tbl,
  "Monte Carlo settings",
  n = 20
)

QuantLibGauss::qlg_show_tbl(
  mc_comparison_tbl,
  "Analytic and Monte Carlo comparison",
  n = 20
)
```

# Monte Carloパスの可視化

```{r chapter10-path-plot}
path_plot_tbl <- generate_path_table(
  process_obj = black_bundle$process,
  maturity = 3,
  n_steps = 12L,
  n_paths = 120L,
  seed = 1L,
  sequence = "pseudo"
)

path_plot <- ggplot2::ggplot(
  path_plot_tbl,
  ggplot2::aes(
    x = time,
    y = price,
    group = path_id
  )
) +
  ggplot2::geom_line(
    alpha = 0.45,
    linewidth = 0.4
  ) +
  ggplot2::labs(
    title = "Black model Monte Carlo paths",
    x = "Year",
    y = "Forward price"
  ) +
  ggplot2::theme_minimal()

terminal_plot_tbl <- path_plot_tbl |>
  dplyr::group_by(path_id) |>
  dplyr::slice_max(
    order_by = step,
    n = 1,
    with_ties = FALSE
  ) |>
  dplyr::ungroup()

terminal_plot <- ggplot2::ggplot(
  terminal_plot_tbl,
  ggplot2::aes(
    x = price
  )
) +
  ggplot2::geom_histogram(
    bins = 24
  ) +
  ggplot2::labs(
    title = "Terminal forward-price distribution",
    x = "Terminal price",
    y = "Count"
  ) +
  ggplot2::theme_minimal()

print(path_plot)
print(terminal_plot)
```

# 1パスの手計算確認

Black processの1パスについて、Gaussian incrementから再構成した値と、PathGeneratorが生成した値を比較する。

```{r chapter10-one-path-check}
n_steps_check <- 3L
seed_check <- 1L

path_generator_check <- make_path_generator(
  process_obj = black_bundle$process,
  maturity = maturity,
  n_steps = n_steps_check,
  seed = seed_check,
  sequence = "pseudo"
)

generated_path <- path_generator_check$
  `next`()$
  value()

generated_path_tbl <- QuantLibGauss::qlg_path_tbl(
  generated_path,
  path_id = 1L
)

gaussian_rng_check <- QuantLib::
  GaussianRandomSequenceGenerator(
    QuantLib::
      UniformRandomSequenceGenerator(
        n_steps_check,
        QuantLib::
          UniformRandomGenerator(
            seed_check
          )
      )
  )

gaussian_increment <- gaussian_rng_check$
  nextSequence()$
  value() |>
  as.numeric()

time_grid_check <- generated_path_tbl$time
dt_check <- diff(time_grid_check)

growth_factor <- exp(
  -0.5 * volatility^2 * dt_check +
    volatility *
      sqrt(dt_check) *
      gaussian_increment
)

hand_price <- forward_price *
  c(
    1,
    cumprod(growth_factor)
  )

one_path_check_tbl <- tibble::tibble(
  step = seq_along(hand_price) - 1L,
  time = time_grid_check,
  generated_price = generated_path_tbl$price,
  hand_price = hand_price,
  difference = generated_price - hand_price
)

QuantLibGauss::qlg_show_tbl(
  one_path_check_tbl,
  "One-path hand calculation",
  n = 20
)
```

# Black–Scholes–Mertonの入力条件

```{r chapter10-bsm-inputs}
bsm_input_tbl <- tibble::tribble(
  ~input,           ~value,
  "trade_date",     "2024-03-01",
  "maturity",       "1Y",
  "spot_price",     100,
  "strike_price",   100,
  "volatility",     0.20,
  "risk_free_rate", 0.05,
  "dividend_rate",  0
)

trade_date_bsm <- QuantLibGauss::qlg_date(
  "2024-03-01"
)

calendar_bsm <- QuantLib::TARGET()

maturity_date_bsm <- calendar_bsm$advance(
  trade_date_bsm,
  1L,
  "Years"
)

spot_price_bsm <- 100
strike_price_bsm <- 100
volatility_bsm <- 0.20
risk_free_rate_bsm <- 0.05
dividend_rate_bsm <- 0

put_payoff <- QuantLib::PlainVanillaPayoff(
  QuantLib::Option_Put_get(),
  strike_price_bsm
)

QuantLibGauss::qlg_set_eval_date(
  trade_date_bsm
)

bsm_bundle <- make_bsm_process(
  valuation_date = trade_date_bsm,
  spot = spot_price_bsm,
  risk_free_rate = risk_free_rate_bsm,
  dividend_rate = dividend_rate_bsm,
  volatility = volatility_bsm,
  day_counter = day_counter,
  calendar = calendar_bsm
)

QuantLibGauss::qlg_show_tbl(
  bsm_input_tbl,
  "Black-Scholes-Merton assumptions",
  n = 20
)
```

# European putの解析解とTree

```{r chapter10-european-put}
european_put <- QuantLib::VanillaOption(
  put_payoff,
  QuantLib::EuropeanExercise(
    maturity_date_bsm
  )
)

european_engines <- list(
  crr_25 = QuantLib::BinomialCRRVanillaEngine(
    bsm_bundle$process,
    25L
  ),
  analytic = QuantLib::AnalyticEuropeanEngine(
    bsm_bundle$process
  ),
  crr_100 = QuantLib::BinomialCRRVanillaEngine(
    bsm_bundle$process,
    100L
  ),
  crr_500 = QuantLib::BinomialCRRVanillaEngine(
    bsm_bundle$process,
    500L
  )
)

european_comparison_tbl <- purrr::imap_dfr(
  european_engines,
  function(engine, method) {
    european_put$setPricingEngine(
      engine
    )

    tibble::tibble(
      method = method,
      npv = european_put$NPV()
    )
  }
)

analytic_put_npv <- european_comparison_tbl |>
  dplyr::filter(
    method == "analytic"
  ) |>
  dplyr::pull(npv)

european_comparison_tbl <- european_comparison_tbl |>
  dplyr::mutate(
    difference_from_analytic =
      npv - analytic_put_npv
  )

QuantLibGauss::qlg_show_tbl(
  european_comparison_tbl,
  "European put engine comparison",
  n = 20
)
```

# American putの近似解とTree

```{r chapter10-american-put}
american_put <- QuantLib::VanillaOption(
  put_payoff,
  QuantLib::AmericanExercise(
    trade_date_bsm,
    maturity_date_bsm
  )
)

american_engines <- list(
  crr_25 = QuantLib::BinomialCRRVanillaEngine(
    bsm_bundle$process,
    25L
  ),
  barone_adesi_whaley =
    QuantLib::
      BaroneAdesiWhaleyApproximationEngine(
        bsm_bundle$process
      ),
  bjerksund_stensland =
    QuantLib::
      BjerksundStenslandApproximationEngine(
        bsm_bundle$process
      ),
  crr_500 = QuantLib::BinomialCRRVanillaEngine(
    bsm_bundle$process,
    500L
  )
)

american_comparison_tbl <- purrr::imap_dfr(
  american_engines,
  function(engine, method) {
    american_put$setPricingEngine(
      engine
    )

    tibble::tibble(
      method = method,
      npv = american_put$NPV()
    )
  }
)

crr_500_american_npv <- american_comparison_tbl |>
  dplyr::filter(
    method == "crr_500"
  ) |>
  dplyr::pull(npv)

american_comparison_tbl <- american_comparison_tbl |>
  dplyr::mutate(
    difference_from_crr_500 =
      npv - crr_500_american_npv
  )

QuantLibGauss::qlg_show_tbl(
  american_comparison_tbl,
  "American put engine comparison",
  n = 20
)
```

# Sobol系列によるパス生成

```{r chapter10-sobol-paths}
maturity_bsm <- day_counter$yearFraction(
  trade_date_bsm,
  maturity_date_bsm
)

sobol_display_tbl <- generate_path_table(
  process_obj = bsm_bundle$process,
  maturity = maturity_bsm,
  n_steps = 12L,
  n_paths = 64L,
  seed = 1L,
  sequence = "sobol"
)

sobol_plot <- ggplot2::ggplot(
  sobol_display_tbl,
  ggplot2::aes(
    x = time,
    y = price,
    group = path_id
  )
) +
  ggplot2::geom_line(
    alpha = 0.5,
    linewidth = 0.4
  ) +
  ggplot2::labs(
    title = "Black-Scholes-Merton Sobol paths",
    x = "Year",
    y = "Stock price"
  ) +
  ggplot2::theme_minimal()

QuantLibGauss::qlg_show_tbl(
  sobol_display_tbl,
  "Sobol path table",
  n = 20
)

print(sobol_plot)
```

# Longstaff–Schwartz法

Sobolパスを利用し、American putの継続価値を2次多項式回帰で近似する。

```{r chapter10-longstaff-schwartz}
lsm_path_tbl <- generate_path_table(
  process_obj = bsm_bundle$process,
  maturity = maturity_bsm,
  n_steps = 12L,
  n_paths = 2048L,
  seed = 1L,
  sequence = "sobol"
)

lsm_result <- lsm_american_put(
  path_tbl = lsm_path_tbl,
  strike = strike_price_bsm,
  risk_free_rate = risk_free_rate_bsm
)

lsm_npv <- lsm_result$summary |>
  dplyr::filter(
    metric == "lsm_npv"
  ) |>
  dplyr::pull(value)

lsm_comparison_tbl <- tibble::tribble(
  ~method,                    ~npv,
  "Longstaff-Schwartz Sobol", lsm_npv,
  "CRR Tree 500 steps",       crr_500_american_npv
) |>
  dplyr::mutate(
    difference_from_crr_500 =
      npv - crr_500_american_npv
  )

exercise_summary_tbl <- lsm_result$exercise |>
  dplyr::count(
    exercise_step,
    exercise_time,
    name = "paths"
  ) |>
  dplyr::arrange(
    exercise_step
  )

QuantLibGauss::qlg_show_tbl(
  lsm_result$summary,
  "Longstaff-Schwartz summary",
  n = 20
)

QuantLibGauss::qlg_show_tbl(
  lsm_comparison_tbl,
  "Longstaff-Schwartz and CRR comparison",
  n = 20
)

QuantLibGauss::qlg_show_tbl(
  exercise_summary_tbl,
  "Longstaff-Schwartz exercise timing",
  n = 20
)

QuantLibGauss::qlg_show_tbl(
  lsm_result$diagnostics,
  "Longstaff-Schwartz diagnostics",
  n = 20
)
```

# 第10章のまとめ

本章では、Black-76とBlack–Scholes–Mertonモデルを同じ章の中で比較した。

Black-76では、Forward価格を原資産としてEuropean callを評価した。Black calculatorによる直接計算と、Black processを利用した解析的Pricing Engineの結果を確認した。さらに、擬似乱数Monte Carloによる満期Payoffの割引期待値を計算した。

Black–Scholes–Mertonモデルでは、European putとAmerican putを評価した。European putでは解析解とCRR Treeを比較し、American putでは近似Engine、CRR Tree、Longstaff–Schwartz法を比較した。

反復処理には`purrr::map_dfr()`、`imap_dfr()`、`reduce()`を使用し、明示的な`for`、`while`、`repeat`は使用していない。

```{r chapter10-summary}
chapter10_summary_tbl <- tibble::tribble(
  ~section,                    ~main_result,
  "Black-76",                  "Black calculator and analytic European pricing",
  "Pseudo-random Monte Carlo", "Discounted terminal payoff and standard error",
  "European put",              "Analytic and CRR Tree comparison",
  "American put",              "Approximation engines and CRR Tree comparison",
  "Sobol",                     "Low-discrepancy path generation",
  "Longstaff-Schwartz",        "Regression-based early-exercise approximation"
)

QuantLibGauss::qlg_show_tbl(
  chapter10_summary_tbl,
  "Chapter 10 summary",
  n = 20
)

cat(
  "\nchapter10 Black model rewrite completed successfully.\n"
)
```

# Session information

```{r chapter10-session-info}
sessionInfo()
```

