# 第10章 Blackモデル

この章では、Blackモデルを利用した先物・フォワードオプション評価と、Black–Scholes–Mertonモデルを利用した株式オプション評価を確認する。

扱う内容は次のとおりである。

1. Black calculatorによるBlack-76評価
2. Black processによるEuropean option評価
3. 擬似乱数Monte Carlo評価
4. Monte Carloパスの可視化
5. 1パスの手計算確認
6. Black–Scholes–Mertonモデル
7. European putの解析解とTree評価
8. American putの近似解とTree評価
9. Sobol系列によるパス生成
10. Longstaff–Schwartz法

金融計算とQuantLibオブジェクトの生成には`GaussQuant`を利用する。説明、表の加工、グラフ作成などの教育用処理は、このQuartoファイル側に残す。

```{r chapter10-setup}
suppressPackageStartupMessages({
  library(tidyverse)
  library(QuantLib)
  library(GaussQuant)
})
```

# Black-76の入力条件

Black-76モデルでは、原資産としてSpot価格ではなく、Forward価格またはFutures価格を利用する。

```{r chapter10-black-inputs}
black_input_tbl <- tibble::tribble(
  ~input,           ~value,
  "trade_date",     "2023-07-21",
  "maturity_date",  "2023-08-26",
  "forward_price",  as.character(107 + 6.75 / 32),
  "strike_price",   as.character(107.5),
  "volatility",     as.character(0.052),
  "risk_free_rate", as.character(0.05)
)

trade_date <- GaussQuant::date_GQL("2023-07-21")
maturity_date <- GaussQuant::date_GQL("2023-08-26")
forward_price <- 107 + 6.75 / 32
strike_price <- 107.5
volatility <- 0.052
risk_free_rate <- 0.05
day_counter <- QuantLib::Actual365Fixed()

call_payoff <- QuantLib::PlainVanillaPayoff(
  QuantLib::Option_Call_get(),
  strike_price
)

GaussQuant::set_eval_date_GQL(trade_date)

maturity <- day_counter$yearFraction(trade_date, maturity_date)

GaussQuant::show_tbl_GQH(
  black_input_tbl,
  "Black-76 input assumptions",
  n = 20
)
```

# Black calculator

Black calculatorは、Forward価格、標準偏差、割引係数からオプション価格とGreeksを直接計算する。

```{r chapter10-black-calculator}
black_bundle <- GaussQuant::black_process_bundle_GQL(
  valuation_date = trade_date,
  forward = forward_price,
  risk_free_rate = risk_free_rate,
  volatility = volatility,
  day_counter = day_counter
)

discount_factor <- black_bundle$discount_curve$discount(maturity_date)

black_calculator_tbl <- GaussQuant::black_calculator_table_GQL(
  payoff = call_payoff,
  forward = forward_price,
  volatility = volatility,
  maturity = maturity,
  discount_factor = discount_factor
)

GaussQuant::show_tbl_GQH(
  black_calculator_tbl,
  "Black calculator summary",
  n = 20
)
```

# Black processによるEuropean option評価

```{r chapter10-analytic-european}
european_call <- QuantLib::VanillaOption(
  call_payoff,
  QuantLib::EuropeanExercise(maturity_date)
)

analytic_engine <- QuantLib::AnalyticEuropeanEngine(black_bundle$process)
european_call$setPricingEngine(analytic_engine)

analytic_european_tbl <- GaussQuant::option_metric_table_GQL(
  option = european_call,
  process = black_bundle$process
)

analytic_npv <- analytic_european_tbl |>
  dplyr::filter(.data$metric == "npv") |>
  dplyr::pull(.data$value)

GaussQuant::show_tbl_GQH(
  analytic_european_tbl,
  "Analytic European call",
  n = 20
)
```

# 擬似乱数Monte Carlo評価

```{r chapter10-pseudo-monte-carlo}
mc_setting_tbl <- tibble::tribble(
  ~setting, ~value,
  "steps",  12,
  "paths",  20000,
  "seed",   1
)

mc_path_tbl <- GaussQuant::generate_path_table_GQL(
  process = black_bundle$process,
  maturity = maturity,
  n_steps = 12L,
  n_paths = 20000L,
  seed = 1L,
  sequence = "pseudo"
)

mc_result <- GaussQuant::terminal_option_mc_GQL(
  path_tbl = mc_path_tbl,
  strike = strike_price,
  discount_factor = discount_factor,
  option_type = "call"
)

mc_comparison_tbl <- tibble::tribble(
  ~method,                     ~npv,                       ~standard_error,
  "Black analytic",            analytic_npv,               NA_real_,
  "Pseudo-random Monte Carlo", mc_result$summary$npv[[1]], mc_result$summary$standard_error[[1]]
) |>
  dplyr::mutate(difference_from_analytic = .data$npv - analytic_npv)

GaussQuant::show_tbl_GQH(
  mc_setting_tbl,
  "Monte Carlo settings",
  n = 20
)

GaussQuant::show_tbl_GQH(
  mc_comparison_tbl,
  "Analytic and Monte Carlo comparison",
  n = 20
)
```

# Monte Carloパスの可視化

```{r chapter10-path-plot}
path_plot_tbl <- GaussQuant::generate_path_table_GQL(
  process = black_bundle$process,
  maturity = 3,
  n_steps = 12L,
  n_paths = 120L,
  seed = 1L,
  sequence = "pseudo"
)

path_plot <- ggplot2::ggplot(
  path_plot_tbl,
  ggplot2::aes(x = .data$time, y = .data$price, group = .data$path_id)
) +
  ggplot2::geom_line(alpha = 0.45, linewidth = 0.4) +
  ggplot2::labs(
    title = "Black model Monte Carlo paths",
    x = "Year",
    y = "Forward price"
  ) +
  ggplot2::theme_minimal()

terminal_plot_tbl <- path_plot_tbl |>
  dplyr::group_by(.data$path_id) |>
  dplyr::slice_max(order_by = .data$step, n = 1L, with_ties = FALSE) |>
  dplyr::ungroup()

terminal_plot <- ggplot2::ggplot(
  terminal_plot_tbl,
  ggplot2::aes(x = .data$price)
) +
  ggplot2::geom_histogram(bins = 24) +
  ggplot2::labs(
    title = "Terminal forward-price distribution",
    x = "Terminal price",
    y = "Count"
  ) +
  ggplot2::theme_minimal()

print(path_plot)
print(terminal_plot)
```

# 1パスの手計算確認

Black processの1パスについて、Gaussian incrementから再構成した値と、PathGeneratorが生成した値を比較する。

```{r chapter10-one-path-check}
n_steps_check <- 3L
seed_check <- 1L

generated_path_tbl <- GaussQuant::generate_path_table_GQL(
  process = black_bundle$process,
  maturity = maturity,
  n_steps = n_steps_check,
  n_paths = 1L,
  seed = seed_check,
  sequence = "pseudo"
)

gaussian_rng_check <- QuantLib::GaussianRandomSequenceGenerator(
  QuantLib::UniformRandomSequenceGenerator(
    n_steps_check,
    QuantLib::UniformRandomGenerator(seed_check)
  )
)

gaussian_increment <- gaussian_rng_check$nextSequence()$value() |>
  as.numeric()

time_grid_check <- generated_path_tbl |>
  dplyr::arrange(.data$step) |>
  dplyr::pull(.data$time)

dt_check <- diff(time_grid_check)

growth_factor <- exp(
  -0.5 * volatility^2 * dt_check +
    volatility * sqrt(dt_check) * gaussian_increment
)

hand_price <- forward_price * c(1, cumprod(growth_factor))

one_path_check_tbl <- generated_path_tbl |>
  dplyr::arrange(.data$step) |>
  dplyr::transmute(
    step = .data$step,
    time = .data$time,
    generated_price = .data$price,
    hand_price = hand_price,
    difference = .data$price - hand_price
  )

GaussQuant::show_tbl_GQH(
  one_path_check_tbl,
  "One-path hand calculation",
  n = 20
)
```

# Black–Scholes–Mertonの入力条件

```{r chapter10-bsm-inputs}
bsm_input_tbl <- tibble::tribble(
  ~input,           ~value,
  "trade_date",     "2024-03-01",
  "maturity",       "1Y",
  "spot_price",     as.character(100),
  "strike_price",   as.character(100),
  "volatility",     as.character(0.20),
  "risk_free_rate", as.character(0.05),
  "dividend_rate",  as.character(0)
)

trade_date_bsm <- GaussQuant::date_GQL("2024-03-01")
calendar_bsm <- QuantLib::TARGET()
maturity_date_bsm <- calendar_bsm$advance(trade_date_bsm, 1L, "Years")

spot_price_bsm <- 100
strike_price_bsm <- 100
volatility_bsm <- 0.20
risk_free_rate_bsm <- 0.05
dividend_rate_bsm <- 0

GaussQuant::set_eval_date_GQL(trade_date_bsm)

bsm_bundle <- GaussQuant::bsm_process_bundle_GQL(
  valuation_date = trade_date_bsm,
  spot = spot_price_bsm,
  risk_free_rate = risk_free_rate_bsm,
  dividend_rate = dividend_rate_bsm,
  volatility = volatility_bsm,
  day_counter = day_counter,
  calendar = calendar_bsm
)

GaussQuant::show_tbl_GQH(
  bsm_input_tbl,
  "Black-Scholes-Merton assumptions",
  n = 20
)
```

# European putの解析解とTree

```{r chapter10-european-put}
european_put <- GaussQuant::make_european_option_GQL(
  spot = spot_price_bsm,
  strike = strike_price_bsm,
  maturity_date = maturity_date_bsm,
  option_type = "put",
  valuation_date = trade_date_bsm,
  risk_free_rate = risk_free_rate_bsm,
  dividend_yield = dividend_rate_bsm,
  volatility = volatility_bsm,
  day_counter = day_counter,
  calendar = calendar_bsm
)

european_engines <- list(
  crr_25 = QuantLib::BinomialCRRVanillaEngine(bsm_bundle$process, 25L),
  analytic = QuantLib::AnalyticEuropeanEngine(bsm_bundle$process),
  crr_100 = QuantLib::BinomialCRRVanillaEngine(bsm_bundle$process, 100L),
  crr_500 = QuantLib::BinomialCRRVanillaEngine(bsm_bundle$process, 500L)
)

european_comparison_tbl <- purrr::imap_dfr(
  european_engines,
  function(engine, method) {
    european_put$setPricingEngine(engine)
    tibble::tibble(method = method, npv = european_put$NPV())
  }
)

analytic_put_npv <- european_comparison_tbl |>
  dplyr::filter(.data$method == "analytic") |>
  dplyr::pull(.data$npv)

european_comparison_tbl <- european_comparison_tbl |>
  dplyr::mutate(difference_from_analytic = .data$npv - analytic_put_npv)

GaussQuant::show_tbl_GQH(
  european_comparison_tbl,
  "European put engine comparison",
  n = 20
)
```

# American putの近似解とTree

```{r chapter10-american-put}
american_put <- GaussQuant::make_american_option_GQL(
  spot = spot_price_bsm,
  strike = strike_price_bsm,
  maturity_date = maturity_date_bsm,
  option_type = "put",
  valuation_date = trade_date_bsm,
  risk_free_rate = risk_free_rate_bsm,
  dividend_yield = dividend_rate_bsm,
  volatility = volatility_bsm,
  day_counter = day_counter,
  calendar = calendar_bsm,
  steps = 500L
)

american_engines <- list(
  crr_25 = QuantLib::BinomialCRRVanillaEngine(bsm_bundle$process, 25L),
  barone_adesi_whaley = QuantLib::BaroneAdesiWhaleyApproximationEngine(bsm_bundle$process),
  bjerksund_stensland = QuantLib::BjerksundStenslandApproximationEngine(bsm_bundle$process),
  crr_500 = QuantLib::BinomialCRRVanillaEngine(bsm_bundle$process, 500L)
)

american_comparison_tbl <- purrr::imap_dfr(
  american_engines,
  function(engine, method) {
    american_put$setPricingEngine(engine)
    tibble::tibble(method = method, npv = american_put$NPV())
  }
)

crr_500_american_npv <- american_comparison_tbl |>
  dplyr::filter(.data$method == "crr_500") |>
  dplyr::pull(.data$npv)

american_comparison_tbl <- american_comparison_tbl |>
  dplyr::mutate(difference_from_crr_500 = .data$npv - crr_500_american_npv)

GaussQuant::show_tbl_GQH(
  american_comparison_tbl,
  "American put engine comparison",
  n = 20
)
```

# Sobol系列によるパス生成

```{r chapter10-sobol-paths}
maturity_bsm <- day_counter$yearFraction(trade_date_bsm, maturity_date_bsm)

sobol_display_tbl <- GaussQuant::generate_path_table_GQL(
  process = bsm_bundle$process,
  maturity = maturity_bsm,
  n_steps = 12L,
  n_paths = 64L,
  seed = 1L,
  sequence = "sobol"
)

sobol_plot <- ggplot2::ggplot(
  sobol_display_tbl,
  ggplot2::aes(x = .data$time, y = .data$price, group = .data$path_id)
) +
  ggplot2::geom_line(alpha = 0.5, linewidth = 0.4) +
  ggplot2::labs(
    title = "Black-Scholes-Merton Sobol paths",
    x = "Year",
    y = "Stock price"
  ) +
  ggplot2::theme_minimal()

GaussQuant::show_tbl_GQH(
  sobol_display_tbl,
  "Sobol path table",
  n = 20
)

print(sobol_plot)
```

# Longstaff–Schwartz法

Sobolパスを利用し、American putの継続価値を2次多項式回帰で近似する。

```{r chapter10-longstaff-schwartz}
lsm_path_tbl <- GaussQuant::generate_path_table_GQL(
  process = bsm_bundle$process,
  maturity = maturity_bsm,
  n_steps = 12L,
  n_paths = 2048L,
  seed = 1L,
  sequence = "sobol"
)

lsm_result <- GaussQuant::lsm_american_put_GQL(
  path_tbl = lsm_path_tbl,
  strike = strike_price_bsm,
  risk_free_rate = risk_free_rate_bsm
)

lsm_npv <- lsm_result$summary |>
  dplyr::filter(.data$metric == "lsm_npv") |>
  dplyr::pull(.data$value)

lsm_comparison_tbl <- tibble::tribble(
  ~method,                    ~npv,
  "Longstaff-Schwartz Sobol", lsm_npv,
  "CRR Tree 500 steps",       crr_500_american_npv
) |>
  dplyr::mutate(difference_from_crr_500 = .data$npv - crr_500_american_npv)

exercise_summary_tbl <- lsm_result$exercise |>
  dplyr::count(.data$exercise_step, .data$exercise_time, name = "paths") |>
  dplyr::arrange(.data$exercise_step)

GaussQuant::show_tbl_GQH(
  lsm_result$summary,
  "Longstaff-Schwartz summary",
  n = 20
)

GaussQuant::show_tbl_GQH(
  lsm_comparison_tbl,
  "Longstaff-Schwartz and CRR comparison",
  n = 20
)

GaussQuant::show_tbl_GQH(
  exercise_summary_tbl,
  "Longstaff-Schwartz exercise timing",
  n = 20
)

GaussQuant::show_tbl_GQH(
  lsm_result$diagnostics,
  "Longstaff-Schwartz diagnostics",
  n = 20
)
```

# 第10章のまとめ

本章では、Black-76とBlack–Scholes–Mertonモデルを同じ章の中で比較した。

Black-76では、Forward価格を原資産としてEuropean callを評価した。Black calculatorによる直接計算と、Black processを利用した解析的Pricing Engineの結果を確認した。さらに、擬似乱数Monte Carloによる満期Payoffの割引期待値を計算した。

Black–Scholes–Mertonモデルでは、European putとAmerican putを評価した。European putでは解析解とCRR Treeを比較し、American putでは近似Engine、CRR Tree、Longstaff–Schwartz法を比較した。

金融計算と再利用可能なシミュレーション処理は`GaussQuant`へ集約し、この章には入力条件、比較表、グラフ、手計算確認だけを残した。反復処理には`purrr::imap_dfr()`を利用し、明示的な`for`、`while`、`repeat`は使用していない。

```{r chapter10-summary}
chapter10_summary_tbl <- tibble::tribble(
  ~section,                    ~main_result,
  "Black-76",                  "Black calculator and analytic European pricing",
  "Pseudo-random Monte Carlo", "Discounted terminal payoff and standard error",
  "European put",              "Analytic and CRR Tree comparison",
  "American put",              "Approximation engines and CRR Tree comparison",
  "Sobol",                     "Low-discrepancy path generation",
  "Longstaff-Schwartz",        "Regression-based early-exercise approximation"
)

GaussQuant::show_tbl_GQH(
  chapter10_summary_tbl,
  "Chapter 10 summary",
  n = 20
)

cat("\nChapter 10 Black model migrated to GaussQuant successfully.\n")
```

# Session information

```{r chapter10-session-info}
sessionInfo()
```
