# 第11章 Normal（Bachelier）モデル

この章では、Normalモデル、すなわちBachelierモデルを利用した金利オプション評価を確認する。

Blackモデルでは金利やフォワードが正であることを前提とする場面が多い。一方、Normalモデルではフォワードの変化量を正規分布として扱うため、低金利や負の金利を含む市場でも利用しやすい。金利先物オプション、Cap、Floor、Swaptionなどでは、Normalボラティリティをベーシスポイント単位で表すことが多い。

扱う内容は次のとおりである。

1. 金利先物オプションのBachelier評価
2. インプライドNormalボラティリティ
3. SOFR OISカーブ
4. Term SOFR型カーブ
5. Bachelier Cap評価
6. フォワードスワップレートとアニュイティ
7. Bachelier Swaption評価
8. クロージャ形式のNormal calculator
9. クラス形式のNormal calculator
10. Normalボラティリティの解析的な逆算

金融計算、QuantLibオブジェクトの共通処理、スケジュール変換、Normalモデル評価には`GaussQuant`を利用する。入力条件、説明、比較表、検算はこのQuartoファイル側に残す。

```{r chapter11-setup}
#| message: false
#| warning: false

suppressPackageStartupMessages({
  library(tidyverse)
  library(QuantLib)
  library(GaussQuant)
})
```

## 1. 金利先物オプションのNormalモデル評価

ここではSOFR先物価格を金利へ変換し、BachelierモデルでPut型の金利オプションを評価する。

先物価格を \(P\) とすると、対応する金利は次のように表される。

\[
F = \frac{100-P}{100}
\]

Normalモデルの割引前オプション価値は、標準偏差を

\[
\sigma_N\sqrt{T}
\]

として計算する。Normalボラティリティは金利の絶対変化を表すため、50 basis pointsは`50 / 10000`として入力する。

```{r chapter11-normal-futures-option}
normal_input_tbl <- tibble::tribble(
  ~input,                  ~value,
  "trade_date",            "2023-09-26",
  "maturity_date",         "2023-12-15",
  "option_sign",           "-1",
  "futures_price",         "94.54",
  "strike_futures_price",  "94.50",
  "normal_volatility_bp",  "50",
  "risk_free_rate_pct",    "5.4",
  "contract_multiplier",   "2500"
)

trade_date <- GaussQuant::date_GQL("2023-09-26")
maturity_date <- GaussQuant::date_GQL("2023-12-15")
GaussQuant::set_eval_date_GQL(trade_date)

option_sign <- -1
futures_price <- 94.54
strike_futures_price <- 94.50
normal_volatility <- 50 / 10000
risk_free_rate <- 5.4 / 100
contract_multiplier <- 2500

forward_rate <- (100 - futures_price) / 100
strike_rate <- (100 - strike_futures_price) / 100

dc_actual_365 <- QuantLib::Actual365Fixed()
dc_actual_360 <- QuantLib::Actual360()

risk_free_curve <- GaussQuant::flat_curve_GQL(
  reference_date = trade_date,
  rate = risk_free_rate,
  day_counter = dc_actual_360,
  compounding = "Simple"
)

maturity_year_fraction <- dc_actual_365$yearFraction(trade_date, maturity_date)
maturity_discount_factor <- risk_free_curve$discount(maturity_date)

normal_greeks_tbl <- GaussQuant::normal_option_greeks_GQL(
  option_sign = option_sign,
  forward = forward_rate,
  strike = strike_rate,
  vol = normal_volatility,
  maturity = maturity_year_fraction,
  discount_factor = maturity_discount_factor,
  risk_free_rate = risk_free_rate
)

normal_npv <- normal_greeks_tbl |>
  dplyr::filter(.data$metric == "npv") |>
  dplyr::pull(.data$value)

normal_summary_tbl <- dplyr::bind_rows(
  tibble::tribble(
    ~metric,           ~value,
    "option_npv",      normal_npv,
    "delivery_amount", normal_npv * 100 * contract_multiplier
  ),
  normal_greeks_tbl |>
    dplyr::filter(.data$metric != "npv")
)

GaussQuant::show_tbl_GQH(normal_input_tbl, "Normal futures option inputs", n = 20)
GaussQuant::show_tbl_GQH(normal_summary_tbl, "Normal futures option summary", n = 20)
```

`option_npv`は金利を小数で表したときのオプション価値である。先物オプションの受渡金額へ変換するため、100と契約乗数を掛けて`delivery_amount`を計算している。

## 2. インプライドNormalボラティリティ

市場価格が与えられた場合、Normalモデル価格と市場価格の差がゼロになるボラティリティを数値的に求めることができる。

```{r chapter11-implied-normal-volatility}
target_npv <- 0.1133 / 100

implied_normal_volatility <- stats::uniroot(
  f = function(vol_guess) {
    target_npv - GaussQuant::normal_option_price_GQL(
      option_sign = option_sign,
      forward = forward_rate,
      strike = strike_rate,
      vol = vol_guess,
      maturity = maturity_year_fraction,
      discount_factor = maturity_discount_factor
    )
  },
  interval = c(5e-5, 0.1),
  tol = 1e-8
)$root

implied_volatility_tbl <- tibble::tribble(
  ~metric,                       ~value,
  "target_npv",                  target_npv,
  "implied_normal_volatility",   implied_normal_volatility,
  "implied_normal_volatility_bp", implied_normal_volatility * 10000
)

GaussQuant::show_tbl_GQH(
  implied_volatility_tbl,
  "Implied normal volatility",
  n = 20
)
```

Normalボラティリティをbasis pointsで表示する場合は、小数値に10,000を掛ける。

## 3. SOFR OISカーブ

SOFRのDepositとOISレートから割引カーブを構築する。カーブ生成は`GaussQuant`へ集約し、この章では入力レートと結果の確認に集中する。

```{r chapter11-sofr-curve}
trade_date_sofr <- "2023-09-26"
GaussQuant::set_eval_date_GQL(trade_date_sofr)

sofr_quotes <- tibble::tribble(
  ~kind, ~tenor, ~rate_pct,
  "depo", "1D", 5.31,
  "ois",  "1M", 5.32,
  "ois",  "3M", 5.38,
  "ois",  "6M", 5.46,
  "ois",  "1Y", 5.45,
  "ois",  "2Y", 5.01,
  "ois",  "3Y", 4.67
) |>
  dplyr::mutate(
    as_of_date = as.Date(trade_date_sofr),
    currency = "USD",
    instrument = "SOFR",
    rate = .data$rate_pct / 100
  ) |>
  dplyr::select(
    .data$as_of_date,
    .data$currency,
    .data$instrument,
    .data$kind,
    .data$tenor,
    .data$rate
  )

sofr_curve_envs <- GaussQuant::ir_build_ois_curve_envs_GQH(
  quotes = sofr_quotes,
  trade_date = trade_date_sofr,
  verbose = TRUE
)

sofr_curve_env <- sofr_curve_envs[["USD::SOFR"]]

sofr_curve_tbl <- GaussQuant::curve_table_GQH(
  curve = sofr_curve_env$curve,
  tenors = c("1D", "1W", "1M", "3M", "6M", "1Y", "2Y", "3Y")
)

GaussQuant::show_tbl_GQH(sofr_quotes, "SOFR input quotes", n = 20)
GaussQuant::show_tbl_GQH(sofr_curve_tbl, "SOFR curve table", n = 20)
```

構築した`sofr_curve_env`には、割引カーブ、カーブハンドル、SOFR index、取引日、決済日などが保存される。

## 4. Term SOFR型カーブ

この節では、SOFR OISカーブへTerm SOFR basisを加えた構造を確認する。

まず、GaussQuantの補間basis環境を使って、tenorごとのbasis spreadと合成zero rateを確認する。その後、利用中のQuantLib SWIG buildが`OvernightIborBasisSwapRateHelper`を公開している場合に限り、QuantLibのRateHelperを利用したカーブを構築する。

```{r chapter11-term-sofr-basis}
term_sofr_3m_rate <- 5.38558 / 100

term_sofr_basis_data <- tibble::tribble(
  ~tenor, ~spread,
  "6M",   0,
  "1Y",   0,
  "2Y",   0,
  "3Y",   0
)

term_sofr_basis_env <- GaussQuant::ir_make_basis_curve_GQH(
  basis_data = term_sofr_basis_data,
  base_curve_env = sofr_curve_env,
  spread_label = "term_sofr_basis",
  verbose = TRUE
)

term_sofr_basis_tbl <- GaussQuant::ir_basis_table_GQH(
  basis_env = term_sofr_basis_env,
  tenors = c("3M", "6M", "1Y", "2Y", "3Y")
)

GaussQuant::show_tbl_GQH(
  term_sofr_basis_tbl,
  "Term SOFR-style basis table",
  n = 20
)
```

次のチャンクはSWIG版の公開クラスに依存するため、通常renderでは実行しない。ローカルのQuantLib buildで`OvernightIborBasisSwapRateHelper`が利用できる場合に個別実行する。

```{r chapter11-term-sofr-quantlib-curve}
#| eval: false

term_sofr_curve_handle <- QuantLib::RelinkableYieldTermStructureHandle()

term_sofr_index <- QuantLib::IborIndex(
  "TermSofr",
  GaussQuant::period_months_GQL(3),
  2L,
  QuantLib::USDCurrency(),
  QuantLib::UnitedStates("Settlement"),
  "ModifiedFollowing",
  FALSE,
  dc_actual_360,
  term_sofr_curve_handle
)

term_sofr_helpers <- QuantLib::RateHelperVector()

QuantLib::RateHelperVector_append(
  term_sofr_helpers,
  QuantLib::DepositRateHelper(
    QuantLib::QuoteHandle(QuantLib::SimpleQuote(term_sofr_3m_rate)),
    term_sofr_index
  )
)

purrr::pwalk(
  term_sofr_basis_data,
  function(tenor, spread) {
    QuantLib::RateHelperVector_append(
      term_sofr_helpers,
      QuantLib::OvernightIborBasisSwapRateHelper(
        QuantLib::QuoteHandle(QuantLib::SimpleQuote(spread)),
        GaussQuant::period_GQL(tenor),
        2L,
        QuantLib::UnitedStates("Settlement"),
        "ModifiedFollowing",
        FALSE,
        sofr_curve_env$index,
        term_sofr_index,
        sofr_curve_env$curve_handle
      )
    )
  }
)

term_sofr_curve <- QuantLib::PiecewiseLogLinearDiscount(
  2L,
  QuantLib::UnitedStates("Settlement"),
  term_sofr_helpers,
  dc_actual_360
)

QuantLib::RelinkableYieldTermStructureHandle_linkTo(
  term_sofr_curve_handle,
  term_sofr_curve
)

QuantLib::TermStructure_enableExtrapolation(term_sofr_curve)

term_sofr_curve_tbl <- GaussQuant::curve_table_GQH(
  curve = term_sofr_curve,
  tenors = c("3M", "6M", "1Y", "2Y", "3Y")
)

GaussQuant::show_tbl_GQH(
  term_sofr_curve_tbl,
  "Term SOFR QuantLib curve table",
  n = 20
)
```

## 5. Bachelier Cap評価

Capは複数のCapletから構成される。各Capletは将来の金利fixingを原資産とするオプションであり、Normalボラティリティを使う場合は`BachelierCapFloorEngine`で評価する。

この節は直前のTerm SOFR QuantLibカーブと、利用中のSWIG版におけるCap関連クラスの公開状況に依存するため、個別検証用とする。

```{r chapter11-bachelier-cap}
#| eval: false

cap_effective_date <- GaussQuant::date_GQL("2023-09-28")
cap_maturity_date <- GaussQuant::date_GQL("2024-09-28")
cap_strike <- 0.05
cap_notional <- 10000000
cap_normal_volatility <- 0.88 / 100

cap_schedule <- QuantLib::Schedule(
  cap_effective_date,
  cap_maturity_date,
  GaussQuant::period_months_GQL(3),
  QuantLib::UnitedStates("Settlement"),
  "ModifiedFollowing",
  "ModifiedFollowing",
  "Backward",
  FALSE
)

cap_leg <- QuantLib::IborLeg(
  c(cap_notional),
  cap_schedule,
  term_sofr_index,
  dc_actual_360
)

cap_object <- QuantLib::Cap(cap_leg, c(cap_strike))

cap_engine <- QuantLib::BachelierCapFloorEngine(
  sofr_curve_env$curve_handle,
  QuantLib::QuoteHandle(QuantLib::SimpleQuote(cap_normal_volatility))
)

cap_object$setPricingEngine(cap_engine)

cap_summary_tbl <- GaussQuant::cap_floor_summary_GQL(cap_object)

caplet_tbl <- tibble::tibble(
  standard_deviation = as.numeric(cap_object$optionletsStdDev()),
  atm_forward = as.numeric(cap_object$optionletsAtmForward()),
  discount_factor = as.numeric(cap_object$optionletsDiscountFactor()),
  npv = as.numeric(cap_object$optionletsPrice())
)

cap_coupon_tbl <- tibble::tibble(
  coupon = purrr::map(
    seq_len(cap_leg$size()),
    function(i) {
      QuantLib::as_floating_rate_coupon(
        GaussQuant::leg_cashflow_at_GQH(cap_leg, i)
      )
    }
  )
) |>
  dplyr::mutate(
    maturity_year = purrr::map_dbl(
      .data$coupon,
      ~ dc_actual_365$yearFraction(
        trade_date,
        QuantLib::FloatingRateCoupon_fixingDate(.x)
      )
    ),
    fixing_date = purrr::map_chr(
      .data$coupon,
      ~ GaussQuant::iso_GQL(QuantLib::FloatingRateCoupon_fixingDate(.x))
    ),
    accrual_start = purrr::map_chr(
      .data$coupon,
      ~ GaussQuant::iso_GQL(QuantLib::Coupon_accrualStartDate(.x))
    ),
    accrual_end = purrr::map_chr(
      .data$coupon,
      ~ GaussQuant::iso_GQL(QuantLib::Coupon_accrualEndDate(.x))
    ),
    payment_date = purrr::map_chr(
      .data$coupon,
      ~ GaussQuant::iso_GQL(QuantLib::CashFlow_date(.x))
    ),
    accrual_days = purrr::map_dbl(
      .data$coupon,
      ~ dc_actual_360$dayCount(
        QuantLib::Coupon_accrualStartDate(.x),
        QuantLib::Coupon_accrualEndDate(.x)
      )
    ),
    term_sofr_discount_factor = purrr::map_dbl(
      .data$coupon,
      ~ term_sofr_curve$discount(QuantLib::CashFlow_date(.x))
    )
  ) |>
  dplyr::select(
    .data$maturity_year,
    .data$fixing_date,
    .data$accrual_start,
    .data$accrual_end,
    .data$payment_date,
    .data$accrual_days,
    .data$term_sofr_discount_factor
  ) |>
  dplyr::bind_cols(caplet_tbl)

GaussQuant::show_tbl_GQH(
  GaussQuant::schedule_table_GQL(cap_schedule),
  "Cap schedule",
  n = 20
)

GaussQuant::show_tbl_GQH(cap_summary_tbl, "Bachelier cap summary", n = 20)
GaussQuant::show_tbl_GQH(cap_coupon_tbl, "Caplet decomposition", n = 20)
```

## 6. フォワードスワップレートとアニュイティ

Swaptionを評価する前に、原資産スワップのフォワードスワップレートとアニュイティを確認する。

固定レグの支払日を \(T_i\)、年率換算期間を \(\alpha_i\)、割引係数を \(P(0,T_i)\) とすると、アニュイティは次のように表される。

\[
A(0)=\sum_{i=1}^{n}\alpha_iP(0,T_i)
\]

単一カーブの単純化した設定では、フォワードスワップレートは次のようになる。

\[
S(0)=\frac{P(0,T_0)-P(0,T_n)}{A(0)}
\]

```{r chapter11-forward-swap}
swap_effective_date <- GaussQuant::date_GQL("2024-09-30")
swap_maturity_date <- GaussQuant::date_GQL("2026-09-30")

fixed_schedule <- QuantLib::Schedule(
  swap_effective_date,
  swap_maturity_date,
  GaussQuant::period_years_GQL(1),
  QuantLib::UnitedStates("Settlement"),
  "ModifiedFollowing",
  "ModifiedFollowing",
  "Backward",
  FALSE
)

fixed_schedule_tbl <- GaussQuant::schedule_table_GQL(fixed_schedule) |>
  dplyr::mutate(
    discount_factor = purrr::map_dbl(
      .data$schedule_date,
      ~ sofr_curve_env$curve$discount(GaussQuant::date_GQL(.x))
    )
  )

annuity_value <- GaussQuant::swap_annuity_from_schedule_GQL(
  schedule = fixed_schedule,
  curve = sofr_curve_env$curve,
  day_counter = dc_actual_360
)

forward_swap_rate <- GaussQuant::forward_swap_rate_from_schedule_GQL(
  schedule = fixed_schedule,
  curve = sofr_curve_env$curve,
  day_counter = dc_actual_360
)

forward_swap_tbl <- tibble::tribble(
  ~metric,             ~value,
  "annuity",           annuity_value,
  "forward_swap_rate", forward_swap_rate
)

GaussQuant::show_tbl_GQH(
  fixed_schedule_tbl,
  "Underlying swap fixed schedule",
  n = 20
)

GaussQuant::show_tbl_GQH(
  forward_swap_tbl,
  "Forward swap summary",
  n = 20
)
```

アニュイティは、固定レグの1単位クーポンが持つ現在価値に相当する。Swaption価格は、概念的にはこのアニュイティとNormalモデルによるスワップレートオプション価値の積として理解できる。

## 7. Bachelier Swaption評価

この節は`OvernightIndexedSwap`と`BachelierSwaptionEngine`のSWIG公開状況に依存するため、通常renderでは実行しない。

```{r chapter11-bachelier-swaption}
#| eval: false

exercise_date <- "2024-09-26"
swaption_normal_volatility <- 1.35 / 100
swaption_notional <- 10000000

underlying_swap <- QuantLib::OvernightIndexedSwap(
  QuantLib::Swap_Payer_get(),
  swaption_notional,
  fixed_schedule,
  forward_swap_rate,
  dc_actual_360,
  sofr_curve_env$index,
  0,
  0L
)

swaption_engine <- QuantLib::BachelierSwaptionEngine(
  sofr_curve_env$curve_handle,
  QuantLib::QuoteHandle(
    QuantLib::SimpleQuote(swaption_normal_volatility)
  )
)

swaption_object <- GaussQuant::make_swaption_GQL(
  underlying_swap = underlying_swap,
  exercise_date = exercise_date,
  pricing_engine = swaption_engine
)

swaption_tbl <- GaussQuant::swaption_summary_GQL(swaption_object) |>
  dplyr::mutate(value_per_notional = .data$value / swaption_notional)

GaussQuant::show_tbl_GQH(
  swaption_tbl,
  "Bachelier swaption summary",
  n = 20
)
```

## 8. クロージャ形式のNormal calculator

`make_normal_calculator_GQL()`は、strikeなどの基準条件を保持したpricing functionを返す。Forward、ボラティリティ、残存期間、割引係数だけを変更してシナリオ評価できる。

```{r chapter11-normal-calculator}
normal_calculator_function <- GaussQuant::make_normal_calculator_GQL(
  option_sign = -1,
  strike = strike_rate,
  maturity = maturity_year_fraction,
  discount_factor = maturity_discount_factor,
  forward = forward_rate,
  vol = normal_volatility
)

forward_up <- forward_rate * 1.01
volatility_up <- normal_volatility + 0.01

trade_date_plus_one <- GaussQuant::date_GQL("2023-09-27")
maturity_after_one_day <- dc_actual_365$yearFraction(
  trade_date_plus_one,
  maturity_date
)

risk_free_curve_after_one_day <- GaussQuant::flat_curve_GQL(
  reference_date = trade_date_plus_one,
  rate = risk_free_rate,
  day_counter = dc_actual_360,
  compounding = "Simple"
)

discount_factor_after_one_day <- risk_free_curve_after_one_day$discount(
  maturity_date
)

closure_scenario_tbl <- tibble::tribble(
  ~scenario,                 ~npv,
  "base",                    normal_calculator_function(),
  "forward_up_1pct",         normal_calculator_function(forward_new = forward_up),
  "vol_up_1pct_absolute",    normal_calculator_function(vol_new = volatility_up),
  "one_day_passed",          normal_calculator_function(
    maturity_new = maturity_after_one_day,
    discount_factor_new = discount_factor_after_one_day
  )
)

GaussQuant::show_tbl_GQH(
  closure_scenario_tbl,
  "Closure-based normal calculator",
  n = 20
)
```

## 9. クラス形式のNormal calculator

`normal_calculator_GQL()`は、同じpricing closureを`$npv()`から呼び出せるオブジェクトとして返す。

```{r chapter11-normal-calculator-object}
normal_calculator_object <- GaussQuant::normal_calculator_GQL(
  option_sign = -1,
  strike = strike_rate,
  maturity = maturity_year_fraction,
  discount_factor = maturity_discount_factor,
  forward = forward_rate,
  vol = normal_volatility
)

class_style_tbl <- tibble::tribble(
  ~scenario,                 ~npv,
  "base",                    normal_calculator_object$npv(),
  "forward_up_1pct",         normal_calculator_object$npv(forward_new = forward_up),
  "vol_up_1pct_absolute",    normal_calculator_object$npv(vol_new = volatility_up),
  "one_day_passed",          normal_calculator_object$npv(
    maturity_new = maturity_after_one_day,
    discount_factor_new = discount_factor_after_one_day
  )
)

calculator_comparison_tbl <- closure_scenario_tbl |>
  dplyr::rename(closure_npv = npv) |>
  dplyr::left_join(
    class_style_tbl |>
      dplyr::rename(object_npv = npv),
    by = "scenario"
  ) |>
  dplyr::mutate(difference = .data$closure_npv - .data$object_npv)

GaussQuant::show_tbl_GQH(
  calculator_comparison_tbl,
  "Normal calculator implementation comparison",
  n = 20
)
```

クロージャ形式とクラス形式は同じ計算ロジックを使うため、`difference`はゼロになる。

## 10. Normalボラティリティの解析的な逆算

`normal_vol_from_price_GQL()`は、Bachelier価格からNormalボラティリティを逆算する。数値的なroot findingを毎回実行せず、Normalモデル固有の変換を利用する。

```{r chapter11-normal-vol-inversion}
normal_inversion_input <- tibble::tribble(
  ~input,             ~value,
  "option_sign",      -1,
  "strike",           0.055,
  "forward",          0.0546,
  "maturity",         0.21918,
  "option_npv",       0.0011330,
  "discount_factor",  0.98814
)

normal_volatility_check <- GaussQuant::normal_vol_from_price_GQL(
  option_sign = normal_inversion_input$value[normal_inversion_input$input == "option_sign"],
  strike = normal_inversion_input$value[normal_inversion_input$input == "strike"],
  forward = normal_inversion_input$value[normal_inversion_input$input == "forward"],
  maturity = normal_inversion_input$value[normal_inversion_input$input == "maturity"],
  option_npv = normal_inversion_input$value[normal_inversion_input$input == "option_npv"],
  discount_factor = normal_inversion_input$value[normal_inversion_input$input == "discount_factor"]
)

normal_repriced_npv <- GaussQuant::normal_option_price_GQL(
  option_sign = normal_inversion_input$value[normal_inversion_input$input == "option_sign"],
  forward = normal_inversion_input$value[normal_inversion_input$input == "forward"],
  strike = normal_inversion_input$value[normal_inversion_input$input == "strike"],
  vol = normal_volatility_check,
  maturity = normal_inversion_input$value[normal_inversion_input$input == "maturity"],
  discount_factor = normal_inversion_input$value[normal_inversion_input$input == "discount_factor"]
)

normal_volatility_check_tbl <- tibble::tribble(
  ~metric,                         ~value,
  "normal_volatility_from_price",  normal_volatility_check,
  "normal_volatility_bp",          normal_volatility_check * 10000,
  "input_option_npv",              normal_inversion_input$value[
    normal_inversion_input$input == "option_npv"
  ],
  "repriced_option_npv",           normal_repriced_npv,
  "repricing_difference",          normal_repriced_npv -
    normal_inversion_input$value[normal_inversion_input$input == "option_npv"]
)

GaussQuant::show_tbl_GQH(
  normal_volatility_check_tbl,
  "Normal volatility inversion",
  n = 20
)
```

逆算したボラティリティをNormal価格式へ戻したとき、`repricing_difference`がほぼゼロであれば、価格とボラティリティの対応が確認できる。

## 章のまとめ

この章では、Normalモデルを利用して金利先物オプションを評価し、GreeksとインプライドNormalボラティリティを確認した。また、SOFR OISカーブからフォワードスワップレートとアニュイティを計算し、CapとSwaptionのBachelier評価へつながる構造を整理した。

再利用可能なNormal価格、Greeks、ボラティリティ逆算、スケジュール変換、アニュイティ、フォワードスワップレートの計算は`GaussQuant`へ集約している。このQuartoファイルには、入力条件、数式の説明、比較表、検算のみを残している。

```{r chapter11-completion}
cat("\nChapter 11 Normal Bachelier model GaussQuant rewrite completed successfully.\n")
```
