# 第11章 Normal（Bachelier）モデル

この章では、QuantLibGaussとQuantLibのSWIG版を利用し、Normalモデル、すなわちBachelierモデルによる金利オプション評価を確認する。

扱う内容は次のとおりである。

1. 金利先物オプションのBachelier評価
2. インプライドNormalボラティリティ
3. SOFR OISカーブ
4. Term SOFR型カーブ
5. Bachelier Cap評価
6. フォワードスワップレートとアニュイティ
7. Bachelier Swaption評価
8. クロージャ形式のNormal calculator
9. Normalボラティリティの逆算

```{r chapter11-setup}
#| message: false
#| warning: false

# ============================================================
# Chapter 11: Normal (Bachelier) Model
# ------------------------------------------------------------
# QuantLibGauss + QuantLib SWIG for R
#
# 内容:
# 1. Futures option under the normal model
# 2. Implied normal volatility
# 3. SOFR OIS curve
# 4. Term SOFR-style curve
# 5. Bachelier cap pricing
# 6. Forward swap rate and annuity
# 7. Bachelier swaption pricing
# 8. Closure-based normal calculator
# 9. Normal-volatility inversion
#
# 前提:
# - QuantLibGauss がインストール済み
# - QuantLib SWIG版が利用可能
# ============================================================

library(QuantLib)

suppressPackageStartupMessages({
  library(dplyr)
  library(purrr)
  library(tidyr)
  library(tibble)
})
```

## 1. 共通ヘルパー

```{r chapter11-helpers}
fmt_num <- function(x, digits = 6) {
  sprintf(
    paste0("%.", digits, "f"),
    x
  )
}

fmt_pct <- function(x, digits = 4) {
  sprintf(
    paste0("%.", digits, "f%%"),
    100 * x
  )
}

schedule_date_at_local <- function(
  schedule_obj,
  i_one_based
) {
  index_zero_based <-
    as.integer(
      i_one_based - 1L
    )

  result <- tryCatch(
    schedule_obj$date(
      index_zero_based
    ),
    error = function(e) {
      NULL
    }
  )

  if (!is.null(result)) {
    return(result)
  }

  result <- tryCatch(
    schedule_obj$get(
      index_zero_based
    ),
    error = function(e) {
      NULL
    }
  )

  if (!is.null(result)) {
    return(result)
  }

  result <- tryCatch(
    schedule_obj[
      [i_one_based]
    ][[1]],
    error = function(e) {
      NULL
    }
  )

  if (!is.null(result)) {
    return(result)
  }

  stop(
    "Unable to access schedule date at index ",
    i_one_based
  )
}

make_schedule_tbl <- function(
  schedule_obj
) {
  tibble::tibble(
    schedule_date = purrr::map_chr(
      seq_len(
        schedule_obj$size()
      ),
      function(i) {
        QuantLibGauss::qlg_iso(
          schedule_date_at_local(
            schedule_obj,
            i
          )
        )
      }
    )
  )
}

schedule_date_vec <- function(
  schedule_obj
) {
  purrr::map(
    seq_len(
      schedule_obj$size()
    ),
    function(i) {
      schedule_date_at_local(
        schedule_obj,
        i
      )
    }
  )
}

safe_discount <- function(
  curve_obj,
  x
) {
  tryCatch(
    curve_obj$discount(x),
    error = function(e) {
      NA_real_
    }
  )
}

normal_option_price <- function(
  option_sign,
  forward,
  strike,
  vol,
  maturity,
  discount_factor
) {
  intrinsic_value <- max(
    option_sign *
      (forward - strike),
    0
  )

  if (
    vol <= 0 ||
    maturity <= 0
  ) {
    return(
      discount_factor *
        intrinsic_value
    )
  }

  standard_deviation <-
    vol *
    sqrt(maturity)

  if (
    abs(standard_deviation) <
    1e-15
  ) {
    return(
      discount_factor *
        intrinsic_value
    )
  }

  d_value <-
    option_sign *
    (forward - strike) /
    standard_deviation

  discount_factor *
    standard_deviation *
    (
      d_value *
        stats::pnorm(d_value) +
        stats::dnorm(d_value)
    )
}

normal_option_greeks <- function(
  option_sign,
  forward,
  strike,
  vol,
  maturity,
  discount_factor,
  risk_free_rate
) {
  if (
    vol <= 0 ||
    maturity <= 0
  ) {
    return(
      tibble::tibble(
        metric = c(
          "npv",
          "delta",
          "gamma",
          "vega",
          "theta"
        ),
        value = c(
          normal_option_price(
            option_sign,
            forward,
            strike,
            vol,
            maturity,
            discount_factor
          ),
          NA_real_,
          NA_real_,
          NA_real_,
          NA_real_
        )
      )
    )
  }

  standard_deviation <-
    vol *
    sqrt(maturity)

  d_value <-
    option_sign *
    (forward - strike) /
    standard_deviation

  option_npv <-
    discount_factor *
    standard_deviation *
    (
      d_value *
        stats::pnorm(d_value) +
        stats::dnorm(d_value)
    )

  delta_value <-
    option_sign *
    discount_factor *
    stats::pnorm(d_value)

  gamma_value <-
    discount_factor *
    stats::dnorm(d_value) /
    standard_deviation

  vega_value <-
    discount_factor *
    sqrt(maturity) *
    stats::dnorm(d_value)

  theta_value <-
    risk_free_rate *
    option_npv -
    0.5 *
      discount_factor *
      stats::dnorm(d_value) *
      vol /
      sqrt(maturity)

  tibble::tibble(
    metric = c(
      "npv",
      "delta",
      "gamma",
      "vega",
      "theta"
    ),
    value = c(
      option_npv,
      delta_value,
      gamma_value,
      vega_value,
      theta_value
    )
  )
}

calc_annuity_from_schedule <- function(
  schedule_obj,
  curve_obj,
  day_counter
) {
  date_vector <-
    schedule_date_vec(
      schedule_obj
    )

  if (
    length(date_vector) < 2
  ) {
    return(NA_real_)
  }

  annuity_components <- purrr::map_dbl(
    seq_len(
      length(date_vector) - 1L
    ),
    function(i) {
      accrual_fraction <- tryCatch(
        day_counter$yearFraction(
          date_vector[[i]],
          date_vector[[i + 1L]]
        ),
        error = function(e) {
          NA_real_
        }
      )

      payment_discount_factor <-
        safe_discount(
          curve_obj,
          date_vector[[i + 1L]]
        )

      accrual_fraction *
        payment_discount_factor
    }
  )

  sum(
    annuity_components,
    na.rm = TRUE
  )
}

calc_forward_swap_rate <- function(
  schedule_obj,
  curve_obj,
  day_counter
) {
  date_vector <-
    schedule_date_vec(
      schedule_obj
    )

  annuity_value <-
    calc_annuity_from_schedule(
      schedule_obj,
      curve_obj,
      day_counter
    )

  start_discount_factor <-
    safe_discount(
      curve_obj,
      date_vector[[1]]
    )

  end_discount_factor <-
    safe_discount(
      curve_obj,
      date_vector[
        [length(date_vector)]
      ]
    )

  (
    start_discount_factor -
    end_discount_factor
  ) /
    annuity_value
}

make_normal_calculator <- function(
  option_sign,
  strike,
  maturity,
  discount_factor,
  forward,
  vol
) {
  function(
    forward_new =
      forward,
    vol_new =
      vol,
    maturity_new =
      maturity,
    discount_factor_new =
      discount_factor
  ) {
    normal_option_price(
      option_sign =
        option_sign,
      forward =
        forward_new,
      strike =
        strike,
      vol =
        vol_new,
      maturity =
        maturity_new,
      discount_factor =
        discount_factor_new
    )
  }
}

normal_calculator <- function(
  option_sign,
  strike,
  maturity,
  discount_factor,
  forward,
  vol
) {
  npv_function <-
    make_normal_calculator(
      option_sign =
        option_sign,
      strike =
        strike,
      maturity =
        maturity,
      discount_factor =
        discount_factor,
      forward =
        forward,
      vol =
        vol
    )

  structure(
    list(
      npv = npv_function
    ),
    class =
      "qlg_normal_calculator"
  )
}

phi_tilde <- function(x) {
  stats::pnorm(x) +
    stats::dnorm(x) /
      x
}

inverse_phi_tilde <- function(
  phi_tilde_star
) {
  if (
    phi_tilde_star <
    -0.001882039271
  ) {
    g_value <-
      1 /
      (
        phi_tilde_star -
        0.5
      )

    xi_bar <- (
      0.032114372355 -
        g_value^2 *
        (
          0.016969777977 -
            g_value^2 *
            (
              2.6207332461e-3 -
                9.6066952861e-5 *
                g_value^2
            )
        )
    ) /
      (
        1 -
          g_value^2 *
          (
            0.6635646938 -
              g_value^2 *
              (
                0.14528712196 -
                  0.010472855461 *
                  g_value^2
              )
          )
      )

    x_bar <-
      g_value *
      (
        0.3989422804014326 +
        xi_bar *
          g_value^2
      )
  } else {
    h_value <-
      sqrt(
        -log(
          -phi_tilde_star
        )
      )

    x_bar <- (
      9.4883409779 -
        h_value *
        (
          9.6320903635 -
            h_value *
            (
              0.58556997323 +
                2.1464093351 *
                h_value
            )
        )
    ) /
      (
        1 -
          h_value *
          (
            0.65174820867 +
              h_value *
              (
                1.5120247828 +
                  6.6437847132e-5 *
                  h_value
              )
          )
      )
  }

  q_value <- (
    phi_tilde(x_bar) -
      phi_tilde_star
  ) /
    stats::dnorm(x_bar)

  x_bar +
    3 *
    q_value *
    x_bar^2 *
    (
      2 -
        q_value *
        x_bar *
        (
          2 +
            x_bar^2
        )
    ) /
    (
      6 +
        q_value *
        x_bar *
        (
          -12 +
            x_bar *
            (
              6 *
                q_value +
                x_bar *
                (
                  -6 +
                    q_value *
                    x_bar *
                    (
                      3 +
                        x_bar^2
                    )
                )
            )
        )
    )
}

normal_vol_from_price <- function(
  option_sign,
  strike,
  forward,
  maturity,
  option_npv,
  discount_factor
) {
  undiscounted_npv <-
    option_npv /
    discount_factor

  if (
    abs(strike - forward) <
    1e-15
  ) {
    return(
      undiscounted_npv /
        (
          sqrt(maturity) *
          stats::dnorm(0)
        )
    )
  }

  intrinsic_value <- max(
    option_sign *
      (forward - strike),
    0
  )

  time_value <-
    undiscounted_npv -
    intrinsic_value

  if (
    abs(time_value) <
    1e-15
  ) {
    return(0)
  }

  phi_tilde_target <-
    -abs(
      time_value /
      (strike - forward)
    )

  x_star <-
    inverse_phi_tilde(
      phi_tilde_target
    )

  abs(
    (strike - forward) /
      (
        x_star *
        sqrt(maturity)
      )
  )
}
```

## 2. 金利先物オプションのNormalモデル評価

```{r chapter11-normal-futures-option}
trade_date <- QuantLibGauss::qlg_date(
  "2023-09-26"
)

maturity_date <- QuantLibGauss::qlg_date(
  "2023-12-15"
)

QuantLibGauss::qlg_set_eval_date(
  trade_date
)

option_sign <- -1

futures_price <- 94.54
strike_futures_price <- 94.50

normal_volatility <- 50 / 10000
risk_free_rate <- 5.4 / 100

forward_rate <-
  (100 - futures_price) /
  100

strike_rate <-
  (
    100 -
    strike_futures_price
  ) /
  100

dc_actual_365 <- Actual365Fixed()
dc_actual_360 <- Actual360()

risk_free_curve <- FlatForward(
  trade_date,
  risk_free_rate,
  dc_actual_360,
  "Simple"
)

maturity_year_fraction <-
  dc_actual_365$yearFraction(
    trade_date,
    maturity_date
  )

maturity_discount_factor <-
  risk_free_curve$discount(
    maturity_date
  )

normal_greeks_tbl <-
  normal_option_greeks(
    option_sign =
      option_sign,
    forward =
      forward_rate,
    strike =
      strike_rate,
    vol =
      normal_volatility,
    maturity =
      maturity_year_fraction,
    discount_factor =
      maturity_discount_factor,
    risk_free_rate =
      risk_free_rate
  )

normal_npv <- normal_greeks_tbl |>
  dplyr::filter(
    metric == "npv"
  ) |>
  dplyr::pull(
    value
  )

normal_summary_tbl <- tibble::tibble(
  metric = c(
    "option_npv",
    "delivery_amount",
    "delta",
    "gamma",
    "vega",
    "theta"
  ),
  value = c(
    normal_npv,
    normal_npv *
      100 *
      2500,
    normal_greeks_tbl$value[
      normal_greeks_tbl$metric ==
        "delta"
    ],
    normal_greeks_tbl$value[
      normal_greeks_tbl$metric ==
        "gamma"
    ],
    normal_greeks_tbl$value[
      normal_greeks_tbl$metric ==
        "vega"
    ],
    normal_greeks_tbl$value[
      normal_greeks_tbl$metric ==
        "theta"
    ]
  )
)

QuantLibGauss::qlg_show_tbl(
  normal_summary_tbl,
  "Normal futures option summary",
  n = 20
)
```

## 3. インプライドNormalボラティリティ

```{r chapter11-implied-normal-volatility}
target_npv <- 0.1133 / 100

normal_vol_objective <- function(
  vol_guess
) {
  target_npv -
    normal_option_price(
      option_sign =
        option_sign,
      forward =
        forward_rate,
      strike =
        strike_rate,
      vol =
        vol_guess,
      maturity =
        maturity_year_fraction,
      discount_factor =
        maturity_discount_factor
    )
}

implied_normal_volatility <-
  stats::uniroot(
    f =
      normal_vol_objective,
    interval =
      c(
        5e-5,
        0.1
      ),
    tol =
      1e-8
  )$root

implied_volatility_tbl <- tibble::tibble(
  metric = c(
    "target_npv",
    "implied_normal_volatility"
  ),
  value = c(
    target_npv,
    implied_normal_volatility
  )
)

QuantLibGauss::qlg_show_tbl(
  implied_volatility_tbl,
  "Implied normal volatility",
  n = 20
)
```

## 4. SOFR OISカーブ

旧コードの「via QuantiveRiemann」という表記を外し、QuantLibGaussを利用する構成に統一する。

```{r chapter11-sofr-curve}
trade_date_sofr <- "2023-09-26"

QuantLibGauss::qlg_set_eval_date(
  trade_date_sofr
)

sofr_quotes <- tibble::tribble(
  ~kind,
  ~tenor,
  ~rate_pct,
  "depo",
  "1D",
  5.31,
  "ois",
  "1M",
  5.32,
  "ois",
  "3M",
  5.38,
  "ois",
  "6M",
  5.46,
  "ois",
  "1Y",
  5.45,
  "ois",
  "2Y",
  5.01,
  "ois",
  "3Y",
  4.67
) |>
  dplyr::mutate(
    as_of_date =
      as.Date(
        trade_date_sofr
      ),
    currency = "USD",
    instrument = "SOFR",
    rate =
      rate_pct /
      100
  ) |>
  dplyr::select(
    as_of_date,
    currency,
    instrument,
    kind,
    tenor,
    rate
  )

QuantLibGauss::qlg_show_tbl(
  sofr_quotes,
  "SOFR input quotes",
  n = 20
)

sofr_curve_envs <-
  QuantLibGauss::qlg_ir_build_ois_curve_envs(
    quotes = sofr_quotes,
    trade_date = trade_date_sofr,
    verbose = TRUE
  )

sofr_curve_env <-
  sofr_curve_envs[
    ["USD::SOFR"]
  ]

sofr_curve_tbl <-
  QuantLibGauss::qlg_curve_table(
    sofr_curve_env$curve,
    n = 12
  )

QuantLibGauss::qlg_show_tbl(
  sofr_curve_tbl,
  "SOFR curve table",
  n = 20
)
```

## 5. Term SOFR型カーブ

この節は、使用しているQuantLib SWIG buildにおける`OvernightIborBasisSwapRateHelper`の公開状況に依存するため、通常renderでは実行しない。

```{r chapter11-term-sofr-curve}
#| eval: false

term_sofr_3m_rate <-
  5.38558 /
  100

term_sofr_basis_data <- tibble::tribble(
  ~tenor,
  ~spread,
  "6M",
  0,
  "1Y",
  0,
  "2Y",
  0,
  "3Y",
  0
)

term_sofr_basis_env <-
  QuantLibGauss::qlg_ir_make_basis_curve(
    basis_data =
      term_sofr_basis_data,
    base_curve_env =
      sofr_curve_env,
    spread_label =
      "term_sofr_basis",
    verbose = TRUE
  )

term_sofr_basis_tbl <-
  QuantLibGauss::qlg_ir_basis_table(
    term_sofr_basis_env,
    tenors = c(
      "3M",
      "6M",
      "1Y",
      "2Y",
      "3Y"
    )
  )

QuantLibGauss::qlg_show_tbl(
  term_sofr_basis_tbl,
  "Term SOFR-style basis table",
  n = 20
)

term_sofr_curve_handle <-
  RelinkableYieldTermStructureHandle()

term_sofr_index <- IborIndex(
  "TermSofr",
  QuantLibGauss::qlg_period_months(
    3
  ),
  2L,
  USDCurrency(),
  UnitedStates("Settlement"),
  "ModifiedFollowing",
  FALSE,
  dc_actual_360,
  term_sofr_curve_handle
)

term_sofr_helpers <-
  RateHelperVector()

RateHelperVector_append(
  term_sofr_helpers,
  DepositRateHelper(
    QuoteHandle(
      SimpleQuote(
        term_sofr_3m_rate
      )
    ),
    term_sofr_index
  )
)

purrr::walk(
  seq_len(
    nrow(
      term_sofr_basis_data
    )
  ),
  function(i) {
    RateHelperVector_append(
      term_sofr_helpers,
      OvernightIborBasisSwapRateHelper(
        QuoteHandle(
          SimpleQuote(
            term_sofr_basis_data$
              spread[i]
          )
        ),
        QuantLibGauss::qlg_period(
          term_sofr_basis_data$
            tenor[i]
        ),
        2L,
        UnitedStates("Settlement"),
        "ModifiedFollowing",
        FALSE,
        sofr_curve_env$index,
        term_sofr_index,
        sofr_curve_env$curve_handle
      )
    )
  }
)

term_sofr_curve <-
  PiecewiseLogLinearDiscount(
    2L,
    UnitedStates("Settlement"),
    term_sofr_helpers,
    dc_actual_360
  )

RelinkableYieldTermStructureHandle_linkTo(
  term_sofr_curve_handle,
  term_sofr_curve
)

TermStructure_enableExtrapolation(
  term_sofr_curve
)

QuantLibGauss::qlg_show_tbl(
  QuantLibGauss::qlg_curve_table(
    term_sofr_curve,
    n = 10
  ),
  "Term SOFR curve table",
  n = 20
)
```

## 6. Bachelier Cap評価

この節は直前のTerm SOFRカーブとSWIG版のCap関連クラスに依存するため、個別検証用とする。

```{r chapter11-bachelier-cap}
#| eval: false

cap_effective_date <-
  QuantLibGauss::qlg_date(
    "2023-09-28"
  )

cap_maturity_date <-
  QuantLibGauss::qlg_date(
    "2024-09-28"
  )

cap_strike <- 0.05
cap_notional <- 10000000
cap_normal_volatility <- 0.88 / 100

cap_schedule <- Schedule(
  cap_effective_date,
  cap_maturity_date,
  QuantLibGauss::qlg_period_months(
    3
  ),
  UnitedStates("Settlement"),
  "ModifiedFollowing",
  "ModifiedFollowing",
  "Backward",
  FALSE
)

QuantLibGauss::qlg_show_tbl(
  make_schedule_tbl(
    cap_schedule
  ),
  "Cap schedule",
  n = 20
)

cap_leg <- IborLeg(
  c(cap_notional),
  cap_schedule,
  term_sofr_index,
  dc_actual_360
)

cap_object <- Cap(
  cap_leg,
  c(cap_strike)
)

cap_engine <- BachelierCapFloorEngine(
  sofr_curve_env$curve_handle,
  QuoteHandle(
    SimpleQuote(
      cap_normal_volatility
    )
  )
)

cap_object$setPricingEngine(
  cap_engine
)

cap_summary_tbl <- tibble::tibble(
  metric = "cap_npv",
  value =
    cap_object$NPV()
)

QuantLibGauss::qlg_show_tbl(
  cap_summary_tbl,
  "Bachelier cap pricing summary",
  n = 20
)

caplet_tbl <- tibble::tibble(
  standard_deviation =
    as.numeric(
      cap_object$
        optionletsStdDev()
    ),
  atm_forward =
    as.numeric(
      cap_object$
        optionletsAtmForward()
    ),
  discount_factor =
    as.numeric(
      cap_object$
        optionletsDiscountFactor()
    ),
  npv =
    as.numeric(
      cap_object$
        optionletsPrice()
    )
)

cap_coupon_tbl <- tibble::tibble(
  coupon = purrr::map(
    seq_len(
      cap_leg$size()
    ),
    function(i) {
      as_floating_rate_coupon(
        QuantLibGauss::qlg_leg_cashflow_at(
          cap_leg,
          i
        )
      )
    }
  )
) |>
  dplyr::mutate(
    maturity_year =
      purrr::map_dbl(
        coupon,
        function(coupon_obj) {
          dc_actual_365$yearFraction(
            trade_date,
            FloatingRateCoupon_fixingDate(
              coupon_obj
            )
          )
        }
      ),
    fixing_date =
      purrr::map_chr(
        coupon,
        function(coupon_obj) {
          QuantLibGauss::qlg_iso(
            FloatingRateCoupon_fixingDate(
              coupon_obj
            )
          )
        }
      ),
    accrual_start =
      purrr::map_chr(
        coupon,
        function(coupon_obj) {
          QuantLibGauss::qlg_iso(
            Coupon_accrualStartDate(
              coupon_obj
            )
          )
        }
      ),
    accrual_end =
      purrr::map_chr(
        coupon,
        function(coupon_obj) {
          QuantLibGauss::qlg_iso(
            Coupon_accrualEndDate(
              coupon_obj
            )
          )
        }
      ),
    payment_date =
      purrr::map_chr(
        coupon,
        function(coupon_obj) {
          QuantLibGauss::qlg_iso(
            CashFlow_date(
              coupon_obj
            )
          )
        }
      ),
    accrual_days =
      purrr::map_dbl(
        coupon,
        function(coupon_obj) {
          dc_actual_360$dayCount(
            Coupon_accrualStartDate(
              coupon_obj
            ),
            Coupon_accrualEndDate(
              coupon_obj
            )
          )
        }
      ),
    term_sofr_discount_factor =
      purrr::map_dbl(
        coupon,
        function(coupon_obj) {
          term_sofr_curve$discount(
            CashFlow_date(
              coupon_obj
            )
          )
        }
      )
  ) |>
  dplyr::select(
    maturity_year,
    fixing_date,
    accrual_start,
    accrual_end,
    payment_date,
    accrual_days,
    term_sofr_discount_factor
  ) |>
  dplyr::bind_cols(
    caplet_tbl
  )

QuantLibGauss::qlg_show_tbl(
  cap_coupon_tbl,
  "Caplet decomposition",
  n = 20
)
```

## 7. フォワードスワップレートとアニュイティ

```{r chapter11-forward-swap}
swap_effective_date <-
  QuantLibGauss::qlg_date(
    "2024-09-30"
  )

swap_maturity_date <-
  QuantLibGauss::qlg_date(
    "2026-09-30"
  )

fixed_schedule <- Schedule(
  swap_effective_date,
  swap_maturity_date,
  QuantLibGauss::qlg_period_years(
    1
  ),
  UnitedStates("Settlement"),
  "ModifiedFollowing",
  "ModifiedFollowing",
  "Backward",
  FALSE
)

fixed_schedule_dates <-
  schedule_date_vec(
    fixed_schedule
  )

fixed_schedule_discount_factors <-
  purrr::map_dbl(
    fixed_schedule_dates,
    function(date_obj) {
      sofr_curve_env$curve$
        discount(
          date_obj
        )
    }
  )

QuantLibGauss::qlg_show_tbl(
  tibble::tibble(
    schedule_date =
      purrr::map_chr(
        fixed_schedule_dates,
        QuantLibGauss::qlg_iso
      ),
    discount_factor =
      fixed_schedule_discount_factors
  ),
  "Underlying swap fixed schedule",
  n = 20
)

annuity_value <-
  calc_annuity_from_schedule(
    fixed_schedule,
    sofr_curve_env$curve,
    dc_actual_360
  )

forward_swap_rate <-
  calc_forward_swap_rate(
    fixed_schedule,
    sofr_curve_env$curve,
    dc_actual_360
  )

forward_swap_tbl <- tibble::tibble(
  metric = c(
    "annuity",
    "forward_swap_rate"
  ),
  value = c(
    annuity_value,
    forward_swap_rate
  )
)

QuantLibGauss::qlg_show_tbl(
  forward_swap_tbl,
  "Forward swap summary",
  n = 20
)
```

## 8. Bachelier Swaption評価

この節は`OvernightIndexedSwap`および`BachelierSwaptionEngine`のSWIG公開状況に依存するため、通常renderでは実行しない。

```{r chapter11-bachelier-swaption}
#| eval: false

exercise_date <-
  QuantLibGauss::qlg_date(
    "2024-09-26"
  )

swaption_normal_volatility <-
  1.35 /
  100

swaption_notional <-
  10000000

underlying_swap <- OvernightIndexedSwap(
  Swap_Payer_get(),
  swaption_notional,
  fixed_schedule,
  forward_swap_rate,
  dc_actual_360,
  sofr_curve_env$index,
  0,
  0L
)

swaption_object <- Swaption(
  underlying_swap,
  EuropeanExercise(
    exercise_date
  )
)

swaption_engine <-
  BachelierSwaptionEngine(
    sofr_curve_env$curve_handle,
    QuoteHandle(
      SimpleQuote(
        swaption_normal_volatility
      )
    )
  )

swaption_object$setPricingEngine(
  swaption_engine
)

swaption_tbl <- tibble::tibble(
  metric = c(
    "npv",
    "delta_per_notional",
    "vega_per_notional",
    "annuity_per_notional"
  ),
  value = c(
    swaption_object$NPV(),
    swaption_object$delta() /
      swaption_notional,
    swaption_object$vega() /
      swaption_notional,
    swaption_object$annuity() /
      swaption_notional
  )
)

QuantLibGauss::qlg_show_tbl(
  swaption_tbl,
  "Bachelier swaption summary",
  n = 20
)
```

## 9. クロージャ形式のNormal calculator

```{r chapter11-normal-calculator}
normal_calculator_function <-
  make_normal_calculator(
    option_sign = -1,
    strike = strike_rate,
    maturity =
      maturity_year_fraction,
    discount_factor =
      maturity_discount_factor,
    forward =
      forward_rate,
    vol =
      normal_volatility
  )

forward_up <-
  forward_rate *
  1.01

volatility_up <-
  normal_volatility +
  0.01

trade_date_plus_one <-
  QuantLibGauss::qlg_date(
    "2023-09-27"
  )

maturity_after_one_day <-
  dc_actual_365$yearFraction(
    trade_date_plus_one,
    maturity_date
  )

discount_factor_after_one_day <-
  exp(
    -risk_free_rate *
    maturity_after_one_day
  )

closure_scenario_tbl <- tibble::tibble(
  scenario = c(
    "base",
    "forward_up_1pct",
    "vol_up_1pct_absolute",
    "one_day_passed"
  ),
  npv = c(
    normal_calculator_function(),
    normal_calculator_function(
      forward_new =
        forward_up
    ),
    normal_calculator_function(
      vol_new =
        volatility_up
    ),
    normal_calculator_function(
      maturity_new =
        maturity_after_one_day,
      discount_factor_new =
        discount_factor_after_one_day
    )
  )
)

QuantLibGauss::qlg_show_tbl(
  closure_scenario_tbl,
  "Closure-based normal calculator",
  n = 20
)

normal_calculator_object <-
  normal_calculator(
    option_sign = -1,
    strike = strike_rate,
    maturity =
      maturity_year_fraction,
    discount_factor =
      maturity_discount_factor,
    forward =
      forward_rate,
    vol =
      normal_volatility
  )

class_style_tbl <- tibble::tibble(
  scenario = c(
    "base",
    "forward_up_1pct",
    "vol_up_1pct_absolute",
    "one_day_passed"
  ),
  npv = c(
    normal_calculator_object$
      npv(),
    normal_calculator_object$
      npv(
        forward_new =
          forward_up
      ),
    normal_calculator_object$
      npv(
        vol_new =
          volatility_up
      ),
    normal_calculator_object$
      npv(
        maturity_new =
          maturity_after_one_day,
        discount_factor_new =
          discount_factor_after_one_day
      )
  )
)

QuantLibGauss::qlg_show_tbl(
  class_style_tbl,
  "Class-like normal calculator",
  n = 20
)
```

## 10. Normalボラティリティの逆算

```{r chapter11-normal-vol-inversion}
normal_volatility_check <-
  normal_vol_from_price(
    option_sign = -1,
    strike = 0.055,
    forward = 0.0546,
    maturity = 0.21918,
    option_npv = 0.0011330,
    discount_factor = 0.98814
  )

normal_volatility_check_tbl <-
  tibble::tibble(
    metric =
      "normal_volatility_from_price",
    value =
      normal_volatility_check
  )

QuantLibGauss::qlg_show_tbl(
  normal_volatility_check_tbl,
  "Normal volatility inversion",
  n = 20
)
```

```{r chapter11-completion}
cat(
  "\nChapter 11 Normal Bachelier model rewrite prepared successfully.\n"
)
```
