# 第12章 SABRモデル

この章では、GaussQuantとQuantLibのSWIG版を利用し、SABRモデルによるボラティリティ・スマイルの表現とパラメータ推定を確認する。

扱う内容は次のとおりである。

1. Black SABRモデルのカリブレーション
2. SABRパラメータの感応度
3. Shifted SABRによるNormalボラティリティの近似
4. Shifted SABRのカリブレーション
5. 外側ストライクにおけるボラティリティ確認
6. 目的関数の数値gradient評価履歴

```{r chapter12-setup}
#| message: false
#| warning: false

library(tidyverse)
library(QuantLib)
library(GaussQuant)
```

## 1. Black SABRの市場データ

最初に、Black SABRのカリブレーションへ利用するストライクと市場ボラティリティを用意する。

`beta`は固定し、`alpha`、`volvol`、`rho`を推定する。市場データとモデル入力は、値を確認しやすいように`tribble()`で管理する。

```{r chapter12-black-market-data}
black_market_data <- tibble::tribble(
  ~strike_pct, ~market_vol_pct,
  0.06,        90.78,
  0.31,        46.09,
  0.56,        45.30,
  0.81,        50.17,
  1.06,        53.85,
  1.56,        58.42,
  2.56,        62.72
) |>
  dplyr::mutate(
    strike = strike_pct / 100,
    market_vol = market_vol_pct / 100
  )

black_model_inputs <- tibble::tribble(
  ~input,       ~value,
  "forward",    0.0056,
  "maturity",   2.0,
  "fixed_beta", 0.5
)

black_input_values <- black_model_inputs |>
  tibble::deframe()

forward_black <- unname(black_input_values["forward"])
maturity_black <- unname(black_input_values["maturity"])
beta_black <- unname(black_input_values["fixed_beta"])

initial_parameters_black <- c(
  alpha = 0.1,
  volvol = 0.1,
  rho = 0.1
)

GaussQuant::show_tbl_GQH(
  black_market_data |>
    dplyr::select(strike, market_vol),
  "Black SABR market data",
  n = 20
)

GaussQuant::show_tbl_GQH(
  black_model_inputs,
  "Black SABR model inputs",
  n = 20
)
```

## 2. Black SABRのカリブレーション

Black SABRボラティリティは、GaussQuantの`safe_sabr_vol_GQL()`で計算する。この関数はQuantLibのSABR近似を安全に呼び出し、計算できない入力では`NA`を返す。

目的関数には、市場ボラティリティとモデルボラティリティのRMSEを使用する。

```{r chapter12-black-calibration}
objective_sabr_black <- function(parameters) {
  alpha <- unname(parameters[1])
  volvol <- unname(parameters[2])
  rho <- unname(parameters[3])

  if (alpha <= 0 || volvol < 0 || rho <= -0.9999 || rho >= 0.9999) {
    return(1e6)
  }

  calculated_volatility <- purrr::map_dbl(
    black_market_data$strike,
    \(strike_value) GaussQuant::safe_sabr_vol_GQL(
      strike = strike_value,
      forward = forward_black,
      maturity = maturity_black,
      alpha = alpha,
      beta = beta_black,
      volvol = volvol,
      rho = rho
    )
  )

  if (any(!is.finite(calculated_volatility))) {
    return(1e6)
  }

  GaussQuant::rmse_GQH(
    actual = black_market_data$market_vol,
    fitted = calculated_volatility
  )
}

black_fit <- stats::optim(
  par = initial_parameters_black,
  fn = objective_sabr_black,
  method = "L-BFGS-B",
  lower = c(0.0001, 0, -0.9999),
  upper = c(Inf, Inf, 0.9999)
)

black_parameters <- stats::setNames(
  black_fit$par,
  c("alpha", "volvol", "rho")
)

black_calculated_volatility <- purrr::map_dbl(
  black_market_data$strike,
  \(strike_value) GaussQuant::safe_sabr_vol_GQL(
    strike = strike_value,
    forward = forward_black,
    maturity = maturity_black,
    alpha = black_parameters["alpha"],
    beta = beta_black,
    volvol = black_parameters["volvol"],
    rho = black_parameters["rho"]
  )
)

black_calibration_tbl <- tibble::tribble(
  ~parameter,          ~value,
  "alpha",              unname(black_parameters["alpha"]),
  "beta",               beta_black,
  "volvol",             unname(black_parameters["volvol"]),
  "rho",                unname(black_parameters["rho"]),
  "rmse",               black_fit$value,
  "convergence_code",   as.numeric(black_fit$convergence)
)

GaussQuant::show_tbl_GQH(
  black_calibration_tbl,
  "Black SABR calibration summary",
  n = 20
)
```

## 3. Black SABR smile

推定したSABRボラティリティと市場ボラティリティを比較する。

```{r chapter12-black-smile}
black_smile_tbl <- black_market_data |>
  dplyr::transmute(
    strike,
    market_vol,
    sabr_vol = black_calculated_volatility,
    residual = market_vol - sabr_vol
  )

GaussQuant::show_tbl_GQH(
  black_smile_tbl,
  "Black SABR smile table",
  n = 20
)

black_smile_plot_tbl <- black_smile_tbl |>
  dplyr::select(strike, market_vol, sabr_vol) |>
  tidyr::pivot_longer(
    cols = c(market_vol, sabr_vol),
    names_to = "series",
    values_to = "volatility"
  )

black_smile_plot <- ggplot2::ggplot(
  black_smile_plot_tbl,
  ggplot2::aes(
    x = strike,
    y = volatility,
    group = series,
    linetype = series,
    shape = series
  )
) +
  ggplot2::geom_line(linewidth = 0.6) +
  ggplot2::geom_point(size = 2.2) +
  ggplot2::scale_x_continuous(
    labels = scales::label_percent(accuracy = 0.01)
  ) +
  ggplot2::scale_y_continuous(
    labels = scales::label_percent(accuracy = 1)
  ) +
  ggplot2::labs(
    title = "Black SABR calibration",
    subtitle = paste0(
      "alpha=", GaussQuant::fmt_num_GQH(black_parameters["alpha"], 5),
      ", beta=", GaussQuant::fmt_num_GQH(beta_black, 3),
      ", volvol=", GaussQuant::fmt_num_GQH(black_parameters["volvol"], 5),
      ", rho=", GaussQuant::fmt_num_GQH(black_parameters["rho"], 5)
    ),
    x = "Strike",
    y = "Black volatility",
    linetype = "Series",
    shape = "Series"
  ) +
  ggplot2::theme_minimal()

print(black_smile_plot)
```

## 4. SABRパラメータの感応度

推定したパラメータを基準に、各パラメータだけを上下させた場合のスマイルの変化を確認する。

`alpha`と`volvol`は非負、`beta`は0から1、`rho`は-1から1の範囲に収まるようにシナリオ値を制限する。

```{r chapter12-parameter-sensitivity}
base_parameter_tbl <- tibble::tribble(
  ~parameter, ~base_value,                          ~shift,
  "alpha",     unname(black_parameters["alpha"]),    0.02,
  "beta",      beta_black,                           0.20,
  "volvol",    unname(black_parameters["volvol"]),   0.40,
  "rho",       unname(black_parameters["rho"]),      0.44
)

base_parameters <- base_parameter_tbl |>
  dplyr::select(parameter, base_value) |>
  tibble::deframe()

bound_parameter <- function(parameter, value) {
  dplyr::case_when(
    parameter == "alpha" ~ max(value, 0.0001),
    parameter == "beta" ~ min(max(value, 0), 1),
    parameter == "volvol" ~ max(value, 0),
    parameter == "rho" ~ min(max(value, -0.9999), 0.9999),
    TRUE ~ value
  )
}

sabr_sensitivity_tbl <- purrr::pmap_dfr(
  base_parameter_tbl,
  \(parameter, base_value, shift) {
    scenario_tbl <- tibble::tribble(
      ~scenario, ~target_value,
      "base",      base_value,
      "up",        bound_parameter(parameter, base_value + shift),
      "down",      bound_parameter(parameter, base_value - shift)
    )

    purrr::pmap_dfr(
      scenario_tbl,
      \(scenario, target_value) {
        scenario_parameters <- base_parameters
        scenario_parameters[parameter] <- target_value

        tibble::tibble(
          parameter = parameter,
          scenario = scenario,
          strike = black_market_data$strike,
          volatility = purrr::map_dbl(
            black_market_data$strike,
            \(strike_value) GaussQuant::safe_sabr_vol_GQL(
              strike = strike_value,
              forward = forward_black,
              maturity = maturity_black,
              alpha = scenario_parameters["alpha"],
              beta = scenario_parameters["beta"],
              volvol = scenario_parameters["volvol"],
              rho = scenario_parameters["rho"]
            )
          ),
          base_value = base_value,
          shifted_value = target_value
        )
      }
    )
  }
)

GaussQuant::show_tbl_GQH(
  base_parameter_tbl,
  "SABR sensitivity settings",
  n = 20
)

sabr_sensitivity_plot <- ggplot2::ggplot(
  sabr_sensitivity_tbl,
  ggplot2::aes(
    x = strike,
    y = volatility,
    group = scenario,
    linetype = scenario,
    shape = scenario
  )
) +
  ggplot2::geom_line(linewidth = 0.6) +
  ggplot2::geom_point(size = 1.8) +
  ggplot2::facet_wrap(~parameter, scales = "free_y") +
  ggplot2::scale_x_continuous(
    labels = scales::label_percent(accuracy = 0.01)
  ) +
  ggplot2::scale_y_continuous(
    labels = scales::label_percent(accuracy = 1)
  ) +
  ggplot2::labs(
    title = "SABR parameter sensitivity",
    x = "Strike",
    y = "Black volatility",
    linetype = "Scenario",
    shape = "Scenario"
  ) +
  ggplot2::theme_minimal()

print(sabr_sensitivity_plot)
```

## 5. HaganのNormal SABR近似

Normal SABRのHagan近似はGaussQuantの`normal_vol_hagan_GQL()`に実装されている。

負の金利やゼロ近傍の金利を扱う場合は、フォワードとストライクの両方へshiftを加える。GaussQuantの`shifted_normal_vol_hagan_GQL()`はshift後の値が正であることを確認してからNormal SABRボラティリティを計算する。

ここでは負のストライクを含むため、2.5％のshiftを使用する。

```{r chapter12-normal-market-data}
normal_market_data <- tibble::tribble(
  ~strike_pct, ~market_vol_bp,
  -0.95,       41.94,
  -0.45,       38.64,
  -0.20,       37.71,
   0.05,       37.80,
   0.30,       39.05,
   0.55,       41.37,
   1.05,       47.81
) |>
  dplyr::mutate(
    strike = strike_pct / 100,
    market_vol = market_vol_bp / 10000
  )

normal_model_inputs <- tibble::tribble(
  ~input,       ~value,
  "forward",    0.0005,
  "maturity",   2.0,
  "fixed_beta", 0.5,
  "shift",      0.025
)

normal_input_values <- normal_model_inputs |>
  tibble::deframe()

forward_normal <- unname(normal_input_values["forward"])
maturity_normal <- unname(normal_input_values["maturity"])
beta_normal <- unname(normal_input_values["fixed_beta"])
shift_normal <- unname(normal_input_values["shift"])

initial_parameters_normal <- c(
  alpha = 0.1,
  volvol = 0.1,
  rho = 0.1
)

normal_formula_check_tbl <- normal_market_data |>
  dplyr::slice_min(abs(strike - forward_normal), n = 1, with_ties = FALSE) |>
  dplyr::transmute(
    strike,
    unshifted_normal_vol = GaussQuant::normal_vol_hagan_GQL(
      strike = strike + shift_normal,
      forward = forward_normal + shift_normal,
      maturity = maturity_normal,
      beta = beta_normal,
      alpha = initial_parameters_normal["alpha"],
      volvol = initial_parameters_normal["volvol"],
      rho = initial_parameters_normal["rho"]
    ),
    shifted_normal_vol = GaussQuant::shifted_normal_vol_hagan_GQL(
      strike = strike,
      forward = forward_normal,
      maturity = maturity_normal,
      beta = beta_normal,
      alpha = initial_parameters_normal["alpha"],
      volvol = initial_parameters_normal["volvol"],
      rho = initial_parameters_normal["rho"],
      shift = shift_normal
    )
  )

GaussQuant::show_tbl_GQH(
  normal_market_data |>
    dplyr::select(strike, market_vol),
  "Shifted SABR normal market data",
  n = 20
)

GaussQuant::show_tbl_GQH(
  normal_model_inputs,
  "Shifted SABR normal model inputs",
  n = 20
)

GaussQuant::show_tbl_GQH(
  normal_formula_check_tbl,
  "Normal SABR shifted-wrapper check",
  n = 20
)
```

## 6. Shifted SABR Normalのカリブレーション

`beta`とshiftを固定し、`alpha`、`volvol`、`rho`を推定する。

```{r chapter12-normal-calibration}
objective_sabr_normal <- function(parameters) {
  alpha <- unname(parameters[1])
  volvol <- unname(parameters[2])
  rho <- unname(parameters[3])

  if (alpha < 0.001 || volvol < 0 || rho <= -0.999 || rho >= 0.999) {
    return(1e6)
  }

  calculated_volatility <- purrr::map_dbl(
    normal_market_data$strike,
    \(strike_value) GaussQuant::shifted_normal_vol_hagan_GQL(
      strike = strike_value,
      forward = forward_normal,
      maturity = maturity_normal,
      beta = beta_normal,
      alpha = alpha,
      volvol = volvol,
      rho = rho,
      shift = shift_normal
    )
  )

  if (any(!is.finite(calculated_volatility))) {
    return(1e6)
  }

  GaussQuant::rmse_GQH(
    actual = normal_market_data$market_vol,
    fitted = calculated_volatility
  )
}

normal_fit <- stats::optim(
  par = initial_parameters_normal,
  fn = objective_sabr_normal,
  method = "L-BFGS-B",
  lower = c(0.001, 0, -0.999),
  upper = c(Inf, Inf, 0.999)
)

normal_parameters <- stats::setNames(
  normal_fit$par,
  c("alpha", "volvol", "rho")
)

normal_calculated_volatility <- purrr::map_dbl(
  normal_market_data$strike,
  \(strike_value) GaussQuant::shifted_normal_vol_hagan_GQL(
    strike = strike_value,
    forward = forward_normal,
    maturity = maturity_normal,
    beta = beta_normal,
    alpha = normal_parameters["alpha"],
    volvol = normal_parameters["volvol"],
    rho = normal_parameters["rho"],
    shift = shift_normal
  )
)

normal_calibration_tbl <- tibble::tribble(
  ~parameter,          ~value,
  "alpha",              unname(normal_parameters["alpha"]),
  "beta",               beta_normal,
  "volvol",             unname(normal_parameters["volvol"]),
  "rho",                unname(normal_parameters["rho"]),
  "shift",              shift_normal,
  "rmse",               normal_fit$value,
  "convergence_code",   as.numeric(normal_fit$convergence)
)

GaussQuant::show_tbl_GQH(
  normal_calibration_tbl,
  "Shifted SABR normal calibration summary",
  n = 20
)
```

## 7. Shifted SABR Normal smile

Normalボラティリティは小数で表すと値が小さいため、グラフの縦軸ではbasis pointへ変換して表示する。

```{r chapter12-normal-smile}
normal_smile_tbl <- normal_market_data |>
  dplyr::transmute(
    strike,
    market_vol,
    sabr_vol = normal_calculated_volatility,
    residual = market_vol - sabr_vol
  )

GaussQuant::show_tbl_GQH(
  normal_smile_tbl,
  "Shifted SABR normal smile table",
  n = 20
)

normal_smile_plot_tbl <- normal_smile_tbl |>
  dplyr::select(strike, market_vol, sabr_vol) |>
  tidyr::pivot_longer(
    cols = c(market_vol, sabr_vol),
    names_to = "series",
    values_to = "volatility"
  )

normal_smile_plot <- ggplot2::ggplot(
  normal_smile_plot_tbl,
  ggplot2::aes(
    x = strike,
    y = volatility,
    group = series,
    linetype = series,
    shape = series
  )
) +
  ggplot2::geom_line(linewidth = 0.6) +
  ggplot2::geom_point(size = 2.2) +
  ggplot2::scale_x_continuous(
    labels = scales::label_percent(accuracy = 0.01)
  ) +
  ggplot2::scale_y_continuous(
    labels = scales::label_number(
      accuracy = 0.1,
      scale = 10000,
      suffix = " bp"
    )
  ) +
  ggplot2::labs(
    title = "Shifted SABR normal calibration",
    subtitle = paste0(
      "alpha=", GaussQuant::fmt_num_GQH(normal_parameters["alpha"], 5),
      ", beta=", GaussQuant::fmt_num_GQH(beta_normal, 3),
      ", volvol=", GaussQuant::fmt_num_GQH(normal_parameters["volvol"], 5),
      ", rho=", GaussQuant::fmt_num_GQH(normal_parameters["rho"], 5),
      ", shift=", scales::percent(shift_normal, accuracy = 0.01)
    ),
    x = "Strike",
    y = "Normal volatility",
    linetype = "Series",
    shape = "Series"
  ) +
  ggplot2::theme_minimal()

print(normal_smile_plot)
```

## 8. 外側ストライクの確認

カリブレーションに使用した範囲の外側でも、shift後のストライクが正であればSABRボラティリティを計算できる。

```{r chapter12-otm-check}
otm_check_inputs <- tibble::tribble(
  ~label,        ~strike,
  "lower_wing",  -0.0195,
  "upper_wing",   0.0205
)

otm_check_tbl <- otm_check_inputs |>
  dplyr::mutate(
    shifted_strike = strike + shift_normal,
    normal_volatility = purrr::map_dbl(
      strike,
      \(strike_value) GaussQuant::shifted_normal_vol_hagan_GQL(
        strike = strike_value,
        forward = forward_normal,
        maturity = maturity_normal,
        beta = beta_normal,
        alpha = normal_parameters["alpha"],
        volvol = normal_parameters["volvol"],
        rho = normal_parameters["rho"],
        shift = shift_normal
      )
    ),
    normal_volatility_bp = 10000 * normal_volatility
  )

GaussQuant::show_tbl_GQH(
  otm_check_tbl,
  "Shifted SABR outer-strike check",
  n = 20
)
```

## 9. 数値gradientの評価履歴

`optim()`の目的関数が評価されるたびに、GaussQuantの`approx_gradient_GQH()`を使って有限差分gradientを保存する。

ここで記録する番号は厳密な最適化iterationではなく、目的関数の**評価番号**である。

```{r chapter12-gradient-history}
gradient_history_env <- rlang::env(
  values = list()
)

objective_sabr_normal_with_history <- function(parameters) {
  objective_value <- objective_sabr_normal(parameters)

  gradient_value <- GaussQuant::approx_gradient_GQH(
    parameters = parameters,
    objective_function = objective_sabr_normal,
    epsilon = 1e-8
  )

  gradient_history_env$values <- append(
    gradient_history_env$values,
    list(gradient_value)
  )

  objective_value
}

normal_fit_with_history <- stats::optim(
  par = initial_parameters_normal,
  fn = objective_sabr_normal_with_history,
  method = "L-BFGS-B",
  lower = c(0.001, 0, -0.999),
  upper = c(Inf, Inf, 0.999)
)

gradient_history_tbl <- gradient_history_env$values |>
  purrr::map(
    \(gradient_value) tibble::as_tibble_row(
      stats::setNames(
        gradient_value,
        c("d_alpha", "d_volvol", "d_rho")
      )
    )
  ) |>
  dplyr::bind_rows() |>
  dplyr::mutate(
    evaluation = dplyr::row_number(),
    .before = 1
  )

GaussQuant::show_tbl_GQH(
  gradient_history_tbl |>
    dplyr::slice_head(n = 10),
  "Numerical-gradient history: first evaluations",
  n = 20
)

GaussQuant::show_tbl_GQH(
  gradient_history_tbl |>
    dplyr::slice_tail(n = 5),
  "Numerical-gradient history: last evaluations",
  n = 20
)

gradient_history_plot_tbl <- gradient_history_tbl |>
  tidyr::pivot_longer(
    cols = c(d_alpha, d_volvol, d_rho),
    names_to = "gradient",
    values_to = "value"
  )

gradient_history_plot <- ggplot2::ggplot(
  gradient_history_plot_tbl,
  ggplot2::aes(
    x = evaluation,
    y = value,
    group = gradient,
    linetype = gradient
  )
) +
  ggplot2::geom_line(linewidth = 0.6) +
  ggplot2::labs(
    title = "Shifted SABR numerical-gradient history",
    x = "Objective-function evaluation",
    y = "Numerical gradient",
    linetype = "Gradient"
  ) +
  ggplot2::theme_minimal()

print(gradient_history_plot)
```

## 10. カリブレーション結果の比較

Black SABRとShifted SABR Normalの推定結果を一つの表で確認する。

```{r chapter12-calibration-comparison}
calibration_comparison_tbl <- tibble::tribble(
  ~model,                 ~alpha,                              ~beta,       ~volvol,                              ~rho,                              ~rmse,             ~convergence_code,
  "Black SABR",            unname(black_parameters["alpha"]),   beta_black,  unname(black_parameters["volvol"]),   unname(black_parameters["rho"]),   black_fit$value,    black_fit$convergence,
  "Shifted SABR Normal",   unname(normal_parameters["alpha"]),  beta_normal, unname(normal_parameters["volvol"]),  unname(normal_parameters["rho"]),  normal_fit$value,   normal_fit$convergence
)

GaussQuant::show_tbl_GQH(
  calibration_comparison_tbl,
  "SABR calibration comparison",
  n = 20
)
```

## 11. まとめ

本章では、Black SABRとShifted SABR Normalを同じ市場データ処理と最適化の流れで比較した。

再利用可能な数値計算はGaussQuantへ集約されている。

- Black SABRボラティリティ：`safe_sabr_vol_GQL()`
- HaganのNormal SABR近似：`normal_vol_hagan_GQL()`
- Shifted Normal SABR近似：`shifted_normal_vol_hagan_GQL()`
- 誤差評価：`rmse_GQH()`
- 有限差分gradient：`approx_gradient_GQH()`
- 表示：`show_tbl_GQH()`と`fmt_num_GQH()`

LagrangeFinance側には、市場入力、パラメータ推定、感応度分析、表、グラフ、解説だけを残した。

```{r chapter12-completion}
cat("\nChapter 12 SABR model GaussQuant rewrite completed successfully.\n")
```
