# 第12章 SABRモデル

この章では、QuantLibGaussとQuantLibのSWIG版を利用し、SABRモデルによるボラティリティ・スマイルの表現とパラメータ推定を確認する。

扱う内容は次のとおりである。

1. Black SABRモデルのカリブレーション
2. SABRパラメータの感応度
3. Shifted SABRによるNormalボラティリティの近似
4. Shifted SABRのカリブレーション
5. 外側ストライクにおけるボラティリティ確認
6. 目的関数の数値gradient評価履歴

```{r chapter12-setup}
#| message: false
#| warning: false

# ============================================================
# Chapter 12: SABR Model
# ------------------------------------------------------------
# QuantLibGauss + QuantLib SWIG for R
#
# 内容:
# 1. Black SABR calibration
# 2. SABR parameter sensitivity
# 3. Shifted SABR normal-volatility approximation
# 4. Shifted SABR calibration
# 5. Out-of-range strike checks
# 6. Numerical-gradient evaluation history
#
# 前提:
# - QuantLibGauss がインストール済み
# - QuantLib SWIG版が利用可能
# ============================================================

library(QuantLib)

suppressPackageStartupMessages({
  library(ggplot2)
  library(dplyr)
  library(purrr)
  library(tidyr)
  library(tibble)
})
```

## 1. 共通ヘルパー

```{r chapter12-helpers}
fmt_num <- function(
  x,
  digits = 6
) {
  sprintf(
    paste0(
      "%.",
      digits,
      "f"
    ),
    x
  )
}

fmt_pct <- function(
  x,
  digits = 4
) {
  sprintf(
    paste0(
      "%.",
      digits,
      "f%%"
    ),
    100 * x
  )
}

rmse_vec <- function(
  actual,
  fitted
) {
  sqrt(
    mean(
      (
        actual -
        fitted
      )^2
    )
  )
}

safe_sabr_vol <- function(
  strike,
  forward,
  maturity,
  alpha,
  beta,
  volvol,
  rho
) {
  tryCatch(
    sabrVolatility(
      strike,
      forward,
      maturity,
      alpha,
      beta,
      volvol,
      rho
    ),
    error = function(e) {
      NA_real_
    }
  )
}

approx_gradient <- function(
  parameters,
  objective_function,
  epsilon = 1e-8
) {
  base_value <-
    objective_function(
      parameters
    )

  purrr::map_dbl(
    seq_along(
      parameters
    ),
    function(i) {
      parameters_up <-
        parameters

      parameters_up[i] <-
        parameters_up[i] +
        epsilon

      (
        objective_function(
          parameters_up
        ) -
        base_value
      ) /
        epsilon
    }
  )
}
```

## 2. HaganのNormal SABR近似

Normal SABRの近似式をRで実装する。

`F`はフォワード、`K`はストライク、`T`は満期までの年数である。負の金利やゼロ近傍の金利を扱う場合には、フォワードとストライクの両方へshiftを加える。

```{r chapter12-normal-sabr-helpers}
normal_vol_hagan <- function(
  strike,
  forward,
  maturity,
  beta,
  alpha,
  volvol,
  rho
) {
  epsilon <- 1e-7

  log_fk <- log(
    forward /
      strike
  )

  first_adjustment <- 1 +
    log_fk^2 /
      24 +
    log_fk^4 /
      1920

  second_adjustment <- 1 +
    (
      1 -
      beta
    )^2 *
      log_fk^2 /
      24 +
    (
      1 -
      beta
    )^4 *
      log_fk^4 /
      1920

  leading_term <-
    alpha *
    (
      forward *
      strike
    )^(
      beta /
      2
    ) *
    first_adjustment /
    second_adjustment

  z_value <- (
    volvol /
    alpha
  ) *
    (
      forward *
      strike
    )^(
      (
        1 -
        beta
      ) /
      2
    ) *
    log_fk

  x_value <- log(
    (
      sqrt(
        1 -
          2 *
          rho *
          z_value +
          z_value^2
      ) -
        rho +
        z_value
    ) /
      (
        1 -
        rho
      )
  )

  z_over_x <- ifelse(
    abs(z_value) >
      epsilon,
    z_value /
      x_value,
    1
  )

  correction_1 <- -
    beta *
    (
      2 -
      beta
    ) *
    alpha^2 /
    (
      24 *
      (
        forward *
        strike
      )^(
        1 -
        beta
      )
    )

  correction_2 <-
    rho *
    alpha *
    volvol *
    beta /
    (
      4 *
      (
        forward *
        strike
      )^(
        (
          1 -
          beta
        ) /
        2
      )
    )

  correction_3 <- (
    2 -
      3 *
      rho^2
  ) *
    volvol^2 /
    24

  time_correction <- 1 +
    (
      correction_1 +
      correction_2 +
      correction_3
    ) *
    maturity

  leading_term *
    z_over_x *
    time_correction
}

shifted_normal_vol_hagan <- function(
  strike,
  forward,
  maturity,
  beta,
  alpha,
  volvol,
  rho,
  shift = 0.025
) {
  shifted_strike <-
    strike +
    shift

  shifted_forward <-
    forward +
    shift

  if (
    shifted_strike <= 0 ||
    shifted_forward <= 0
  ) {
    return(NA_real_)
  }

  normal_vol_hagan(
    strike =
      shifted_strike,
    forward =
      shifted_forward,
    maturity =
      maturity,
    beta =
      beta,
    alpha =
      alpha,
    volvol =
      volvol,
    rho =
      rho
  )
}
```

## 3. Black SABRの市場データ

Black SABRのカリブレーションに利用するストライクと市場ボラティリティを用意する。

固定された市場入力は、手で確認しやすいように `tribble()` で記述する。

```{r chapter12-black-market-data}
black_market_data <- tibble::tribble(
  ~strike_pct, ~market_vol_pct,
  0.06,        90.78,
  0.31,        46.09,
  0.56,        45.30,
  0.81,        50.17,
  1.06,        53.85,
  1.56,        58.42,
  2.56,        62.72
) |>
  dplyr::mutate(
    strike =
      strike_pct /
      100,
    market_vol =
      market_vol_pct /
      100
  )

black_model_inputs <- tibble::tribble(
  ~input,       ~value,
  "forward",    0.0056,
  "maturity",   2.0,
  "fixed_beta", 0.5
)

forward_black <-
  black_model_inputs$value[
    black_model_inputs$input ==
      "forward"
  ]

maturity_black <-
  black_model_inputs$value[
    black_model_inputs$input ==
      "maturity"
  ]

beta_black <-
  black_model_inputs$value[
    black_model_inputs$input ==
      "fixed_beta"
  ]

initial_parameters_black <- c(
  alpha = 0.1,
  volvol = 0.1,
  rho = 0.1
)

QuantLibGauss::qlg_show_tbl(
  black_market_data |>
    dplyr::select(
      strike,
      market_vol
    ),
  "Black SABR market data",
  n = 20
)

QuantLibGauss::qlg_show_tbl(
  black_model_inputs,
  "Black SABR model inputs",
  n = 20
)
```

## 4. Black SABRのカリブレーション

`beta`は固定し、`alpha`、`volvol`、`rho`を推定する。

目的関数には、市場ボラティリティとSABRボラティリティのRMSEを利用する。

```{r chapter12-black-calibration}
objective_sabr_black <- function(
  parameters
) {
  alpha <-
    parameters[1]

  volvol <-
    parameters[2]

  rho <-
    parameters[3]

  if (
    alpha <= 0 ||
    volvol < 0 ||
    rho <= -0.9999 ||
    rho >= 0.9999
  ) {
    return(1e6)
  }

  calculated_volatility <- purrr::map_dbl(
    black_market_data$strike,
    function(strike_value) {
      safe_sabr_vol(
        strike =
          strike_value,
        forward =
          forward_black,
        maturity =
          maturity_black,
        alpha =
          alpha,
        beta =
          beta_black,
        volvol =
          volvol,
        rho =
          rho
      )
    }
  )

  if (
    any(
      is.na(
        calculated_volatility
      )
    ) ||
    any(
      !is.finite(
        calculated_volatility
      )
    )
  ) {
    return(1e6)
  }

  rmse_vec(
    black_market_data$
      market_vol,
    calculated_volatility
  )
}

black_fit <- stats::optim(
  par =
    initial_parameters_black,
  fn =
    objective_sabr_black,
  method =
    "L-BFGS-B",
  lower = c(
    0.0001,
    0,
    -0.9999
  ),
  upper = c(
    Inf,
    Inf,
    0.9999
  )
)

black_parameters <-
  black_fit$par

black_calculated_volatility <-
  purrr::map_dbl(
    black_market_data$strike,
    function(strike_value) {
      safe_sabr_vol(
        strike =
          strike_value,
        forward =
          forward_black,
        maturity =
          maturity_black,
        alpha =
          black_parameters[1],
        beta =
          beta_black,
        volvol =
          black_parameters[2],
        rho =
          black_parameters[3]
      )
    }
  )

black_calibration_tbl <- tibble::tribble(
  ~parameter, ~value,
  "alpha",     black_parameters[1],
  "beta",      beta_black,
  "volvol",    black_parameters[2],
  "rho",       black_parameters[3],
  "rmse",      black_fit$value,
  "convergence_code",
  black_fit$convergence
)

QuantLibGauss::qlg_show_tbl(
  black_calibration_tbl,
  "Black SABR calibration summary",
  n = 20
)
```

## 5. Black SABR smile

```{r chapter12-black-smile}
black_smile_tbl <- black_market_data |>
  dplyr::transmute(
    strike =
      strike,
    market_vol =
      market_vol,
    sabr_vol =
      black_calculated_volatility,
    residual =
      market_vol -
      sabr_vol
  )

QuantLibGauss::qlg_show_tbl(
  black_smile_tbl,
  "Black SABR smile table",
  n = 20
)

black_smile_plot_tbl <- black_smile_tbl |>
  dplyr::select(
    strike,
    market_vol,
    sabr_vol
  ) |>
  tidyr::pivot_longer(
    cols = c(
      market_vol,
      sabr_vol
    ),
    names_to = "series",
    values_to = "volatility"
  )

black_smile_plot <- ggplot2::ggplot(
  black_smile_plot_tbl,
  ggplot2::aes(
    x = strike,
    y = volatility,
    group = series,
    linetype = series,
    shape = series
  )
) +
  ggplot2::geom_line(
    linewidth = 0.6
  ) +
  ggplot2::geom_point(
    size = 2.2
  ) +
  ggplot2::scale_x_continuous(
    labels = function(x) {
      sprintf(
        "%.2f%%",
        100 * x
      )
    }
  ) +
  ggplot2::scale_y_continuous(
    labels = function(x) {
      sprintf(
        "%.0f%%",
        100 * x
      )
    }
  ) +
  ggplot2::labs(
    title =
      "Black SABR calibration",
    subtitle = paste0(
      "alpha=",
      fmt_num(
        black_parameters[1],
        5
      ),
      ", beta=",
      fmt_num(
        beta_black,
        3
      ),
      ", volvol=",
      fmt_num(
        black_parameters[2],
        5
      ),
      ", rho=",
      fmt_num(
        black_parameters[3],
        5
      )
    ),
    x = "Strike",
    y = "Black volatility",
    linetype = "Series",
    shape = "Series"
  ) +
  ggplot2::theme_minimal()

print(
  black_smile_plot
)
```

## 6. SABRパラメータの感応度

推定したパラメータを基準に、各パラメータを個別に上下させた場合のスマイルの変化を確認する。

比較用のシフト幅も固定データとして `tribble()` で管理する。

```{r chapter12-parameter-sensitivity}
base_parameter_tbl <- tibble::tribble(
  ~parameter, ~base_value,          ~shift,
  "alpha",     black_parameters[1],  0.02,
  "beta",      beta_black,           0.20,
  "volvol",    black_parameters[2],  0.40,
  "rho",       black_parameters[3],  0.44
)

base_parameters <- stats::setNames(
  base_parameter_tbl$base_value,
  base_parameter_tbl$parameter
)

parameter_shifts <- stats::setNames(
  base_parameter_tbl$shift,
  base_parameter_tbl$parameter
)

sabr_sensitivity_tbl <- purrr::map_dfr(
  seq_along(
    base_parameters
  ),
  function(parameter_id) {
    parameters_up <-
      base_parameters

    parameters_down <-
      base_parameters

    parameters_up[parameter_id] <-
      parameters_up[parameter_id] +
      parameter_shifts[parameter_id]

    parameters_down[parameter_id] <-
      parameters_down[parameter_id] -
      parameter_shifts[parameter_id]

    scenario_parameter_tbl <- tibble::tribble(
      ~scenario, ~alpha, ~beta, ~volvol, ~rho,
      "base",
      base_parameters["alpha"],
      base_parameters["beta"],
      base_parameters["volvol"],
      base_parameters["rho"],
      "up",
      parameters_up["alpha"],
      parameters_up["beta"],
      parameters_up["volvol"],
      parameters_up["rho"],
      "down",
      parameters_down["alpha"],
      parameters_down["beta"],
      parameters_down["volvol"],
      parameters_down["rho"]
    )

    purrr::pmap_dfr(
      scenario_parameter_tbl,
      function(
        scenario,
        alpha,
        beta,
        volvol,
        rho
      ) {
        tibble::tibble(
          strike =
            black_market_data$strike,
          volatility =
            purrr::map_dbl(
              black_market_data$strike,
              function(strike_value) {
                safe_sabr_vol(
                  strike =
                    strike_value,
                  forward =
                    forward_black,
                  maturity =
                    maturity_black,
                  alpha =
                    alpha,
                  beta =
                    beta,
                  volvol =
                    volvol,
                  rho =
                    rho
                )
              }
            ),
          scenario =
            scenario,
          parameter =
            names(
              base_parameters
            )[parameter_id],
          base_value =
            base_parameters[
              parameter_id
            ],
          shifted_value =
            dplyr::case_when(
              scenario ==
                "up" ~
                parameters_up[
                  parameter_id
                ],
              scenario ==
                "down" ~
                parameters_down[
                  parameter_id
                ],
              TRUE ~
                base_parameters[
                  parameter_id
                ]
            )
        )
      }
    )
  }
)

QuantLibGauss::qlg_show_tbl(
  base_parameter_tbl,
  "SABR sensitivity settings",
  n = 20
)

sabr_sensitivity_plot <- ggplot2::ggplot(
  sabr_sensitivity_tbl,
  ggplot2::aes(
    x = strike,
    y = volatility,
    group = scenario,
    linetype = scenario,
    shape = scenario
  )
) +
  ggplot2::geom_line(
    linewidth = 0.6
  ) +
  ggplot2::geom_point(
    size = 1.8
  ) +
  ggplot2::facet_wrap(
    ~parameter,
    scales = "free_y"
  ) +
  ggplot2::scale_x_continuous(
    labels = function(x) {
      sprintf(
        "%.2f%%",
        100 * x
      )
    }
  ) +
  ggplot2::scale_y_continuous(
    labels = function(x) {
      sprintf(
        "%.0f%%",
        100 * x
      )
    }
  ) +
  ggplot2::labs(
    title =
      "SABR parameter sensitivity",
    x = "Strike",
    y = "Black volatility",
    linetype = "Scenario",
    shape = "Scenario"
  ) +
  ggplot2::theme_minimal()

print(
  sabr_sensitivity_plot
)
```

## 7. Shifted SABR Normalの市場データ

Normalボラティリティの市場データを用意する。

負のストライクを含むため、フォワードとストライクへ2.5％のshiftを加えたHagan近似を使用する。

```{r chapter12-normal-market-data}
normal_market_data <- tibble::tribble(
  ~strike_pct, ~market_vol_bp,
  -0.95,       41.94,
  -0.45,       38.64,
  -0.20,       37.71,
   0.05,       37.80,
   0.30,       39.05,
   0.55,       41.37,
   1.05,       47.81
) |>
  dplyr::mutate(
    strike =
      strike_pct /
      100,
    market_vol =
      market_vol_bp /
      10000
  )

normal_model_inputs <- tibble::tribble(
  ~input,       ~value,
  "forward",    0.0005,
  "maturity",   2.0,
  "fixed_beta", 0.5,
  "shift",      0.025
)

forward_normal <-
  normal_model_inputs$value[
    normal_model_inputs$input ==
      "forward"
  ]

maturity_normal <-
  normal_model_inputs$value[
    normal_model_inputs$input ==
      "maturity"
  ]

beta_normal <-
  normal_model_inputs$value[
    normal_model_inputs$input ==
      "fixed_beta"
  ]

shift_normal <-
  normal_model_inputs$value[
    normal_model_inputs$input ==
      "shift"
  ]

initial_parameters_normal <- c(
  alpha = 0.1,
  volvol = 0.1,
  rho = 0.1
)

QuantLibGauss::qlg_show_tbl(
  normal_market_data |>
    dplyr::select(
      strike,
      market_vol
    ),
  "Shifted SABR normal market data",
  n = 20
)

QuantLibGauss::qlg_show_tbl(
  normal_model_inputs,
  "Shifted SABR normal model inputs",
  n = 20
)
```

## 8. Shifted SABR Normalのカリブレーション

```{r chapter12-normal-calibration}
objective_sabr_normal <- function(
  parameters
) {
  alpha <-
    parameters[1]

  volvol <-
    parameters[2]

  rho <-
    parameters[3]

  if (
    alpha <= 0.001 ||
    volvol < 0 ||
    rho <= -0.999 ||
    rho >= 0.999
  ) {
    return(1e6)
  }

  calculated_volatility <- purrr::map_dbl(
    normal_market_data$strike,
    function(strike_value) {
      shifted_normal_vol_hagan(
        strike =
          strike_value,
        forward =
          forward_normal,
        maturity =
          maturity_normal,
        beta =
          beta_normal,
        alpha =
          alpha,
        volvol =
          volvol,
        rho =
          rho,
        shift =
          shift_normal
      )
    }
  )

  if (
    any(
      is.na(
        calculated_volatility
      )
    ) ||
    any(
      !is.finite(
        calculated_volatility
      )
    )
  ) {
    return(1e6)
  }

  rmse_vec(
    normal_market_data$
      market_vol,
    calculated_volatility
  )
}

normal_fit <- stats::optim(
  par =
    initial_parameters_normal,
  fn =
    objective_sabr_normal,
  method =
    "L-BFGS-B",
  lower = c(
    0.001,
    0,
    -0.999
  ),
  upper = c(
    Inf,
    Inf,
    0.999
  )
)

normal_parameters <-
  normal_fit$par

normal_calculated_volatility <-
  purrr::map_dbl(
    normal_market_data$strike,
    function(strike_value) {
      shifted_normal_vol_hagan(
        strike =
          strike_value,
        forward =
          forward_normal,
        maturity =
          maturity_normal,
        beta =
          beta_normal,
        alpha =
          normal_parameters[1],
        volvol =
          normal_parameters[2],
        rho =
          normal_parameters[3],
        shift =
          shift_normal
      )
    }
  )

normal_calibration_tbl <- tibble::tribble(
  ~parameter, ~value,
  "alpha",     normal_parameters[1],
  "beta",      beta_normal,
  "volvol",    normal_parameters[2],
  "rho",       normal_parameters[3],
  "shift",     shift_normal,
  "rmse",      normal_fit$value,
  "convergence_code",
  normal_fit$convergence
)

QuantLibGauss::qlg_show_tbl(
  normal_calibration_tbl,
  "Shifted SABR normal calibration summary",
  n = 20
)
```

## 9. Shifted SABR Normal smile

```{r chapter12-normal-smile}
normal_smile_tbl <- normal_market_data |>
  dplyr::transmute(
    strike =
      strike,
    market_vol =
      market_vol,
    sabr_vol =
      normal_calculated_volatility,
    residual =
      market_vol -
      sabr_vol
  )

QuantLibGauss::qlg_show_tbl(
  normal_smile_tbl,
  "Shifted SABR normal smile table",
  n = 20
)

normal_smile_plot_tbl <- normal_smile_tbl |>
  dplyr::select(
    strike,
    market_vol,
    sabr_vol
  ) |>
  tidyr::pivot_longer(
    cols = c(
      market_vol,
      sabr_vol
    ),
    names_to = "series",
    values_to = "volatility"
  )

normal_smile_plot <- ggplot2::ggplot(
  normal_smile_plot_tbl,
  ggplot2::aes(
    x = strike,
    y = volatility,
    group = series,
    linetype = series,
    shape = series
  )
) +
  ggplot2::geom_line(
    linewidth = 0.6
  ) +
  ggplot2::geom_point(
    size = 2.2
  ) +
  ggplot2::scale_x_continuous(
    labels = function(x) {
      sprintf(
        "%.2f%%",
        100 * x
      )
    }
  ) +
  ggplot2::scale_y_continuous(
    labels = function(x) {
      sprintf(
        "%.2f%%",
        100 * x
      )
    }
  ) +
  ggplot2::labs(
    title =
      "Shifted SABR normal calibration",
    subtitle = paste0(
      "alpha=",
      fmt_num(
        normal_parameters[1],
        5
      ),
      ", beta=",
      fmt_num(
        beta_normal,
        3
      ),
      ", volvol=",
      fmt_num(
        normal_parameters[2],
        5
      ),
      ", rho=",
      fmt_num(
        normal_parameters[3],
        5
      ),
      ", shift=",
      fmt_pct(
        shift_normal,
        2
      )
    ),
    x = "Strike",
    y = "Normal volatility",
    linetype = "Series",
    shape = "Series"
  ) +
  ggplot2::theme_minimal()

print(
  normal_smile_plot
)
```

## 10. 外側ストライクの確認

カリブレーションに使用したストライクの外側について、Shifted SABRのNormalボラティリティを確認する。

固定された確認ストライクは `tribble()` で記述する。

```{r chapter12-otm-check}
otm_check_inputs <- tibble::tribble(
  ~label,        ~strike,
  "lower_wing",  -0.0195,
  "upper_wing",   0.0205
)

otm_check_tbl <- otm_check_inputs |>
  dplyr::mutate(
    normal_volatility =
      purrr::map_dbl(
        strike,
        function(strike_value) {
          shifted_normal_vol_hagan(
            strike =
              strike_value,
            forward =
              forward_normal,
            maturity =
              maturity_normal,
            beta =
              beta_normal,
            alpha =
              normal_parameters[1],
            volvol =
              normal_parameters[2],
            rho =
              normal_parameters[3],
            shift =
              shift_normal
          )
        }
      )
  )

QuantLibGauss::qlg_show_tbl(
  otm_check_tbl,
  "Shifted SABR outer-strike check",
  n = 20
)
```

## 11. 数値gradientの評価履歴

`optim()`の目的関数が評価されるたびに、有限差分によるgradientを保存する。

これは厳密な最適化iteration番号ではなく、目的関数の**評価番号**である。そのため、列名とグラフの横軸には`evaluation`を使用する。

```{r chapter12-gradient-history}
gradient_history <- list()

objective_sabr_normal_with_history <- function(
  parameters
) {
  objective_sabr_normal(
    parameters
  )
}

store_gradient <- function(
  parameters
) {
  gradient_history[
    [length(
      gradient_history
    ) + 1L]
  ] <<- approx_gradient(
    parameters =
      parameters,
    objective_function =
      objective_sabr_normal_with_history,
    epsilon = 1e-8
  )
}

normal_fit_with_history <- stats::optim(
  par =
    initial_parameters_normal,
  fn = function(parameters) {
    objective_value <-
      objective_sabr_normal_with_history(
        parameters
      )

    store_gradient(
      parameters
    )

    objective_value
  },
  method =
    "L-BFGS-B",
  lower = c(
    0.001,
    0,
    -0.999
  ),
  upper = c(
    Inf,
    Inf,
    0.999
  )
)

gradient_history_matrix <- do.call(
  rbind,
  gradient_history
)

gradient_history_tbl <- tibble::as_tibble(
  gradient_history_matrix,
  .name_repair = "minimal"
)

names(
  gradient_history_tbl
) <- c(
  "d_alpha",
  "d_volvol",
  "d_rho"
)

gradient_history_tbl <- gradient_history_tbl |>
  dplyr::mutate(
    evaluation =
      dplyr::row_number()
  ) |>
  dplyr::select(
    evaluation,
    dplyr::everything()
  )

QuantLibGauss::qlg_show_tbl(
  gradient_history_tbl |>
    dplyr::slice_head(
      n = 10
    ),
  "Numerical-gradient history: first evaluations",
  n = 20
)

QuantLibGauss::qlg_show_tbl(
  gradient_history_tbl |>
    dplyr::slice_tail(
      n = 5
    ),
  "Numerical-gradient history: last evaluations",
  n = 20
)

gradient_history_plot_tbl <- gradient_history_tbl |>
  tidyr::pivot_longer(
    cols = c(
      d_alpha,
      d_volvol,
      d_rho
    ),
    names_to =
      "gradient",
    values_to =
      "value"
  )

gradient_history_plot <- ggplot2::ggplot(
  gradient_history_plot_tbl,
  ggplot2::aes(
    x = evaluation,
    y = value,
    group = gradient,
    linetype = gradient
  )
) +
  ggplot2::geom_line(
    linewidth = 0.6
  ) +
  ggplot2::labs(
    title =
      "Shifted SABR numerical-gradient history",
    x =
      "Objective-function evaluation",
    y =
      "Numerical gradient",
    linetype =
      "Gradient"
  ) +
  ggplot2::theme_minimal()

print(
  gradient_history_plot
)
```

## 12. カリブレーション結果の比較

Black SABRとShifted SABR Normalの推定結果を一つの表で確認する。

```{r chapter12-calibration-comparison}
calibration_comparison_tbl <- tibble::tribble(
  ~model,               ~alpha,                 ~beta,       ~volvol,                 ~rho,                  ~rmse,
  "Black SABR",          black_parameters[1],    beta_black,  black_parameters[2],     black_parameters[3],   black_fit$value,
  "Shifted SABR Normal", normal_parameters[1],   beta_normal, normal_parameters[2],    normal_parameters[3],  normal_fit$value
)

QuantLibGauss::qlg_show_tbl(
  calibration_comparison_tbl,
  "SABR calibration comparison",
  n = 20
)
```

```{r chapter12-completion}
cat(
  "\nChapter 12 SABR model rewrite prepared successfully.\n"
)
```
