# 第13章 Callable BondとHull–Whiteモデル

この章では、Callable Bond、Swaption、Vasicekモデル、Hull–White 1-factorモデルの関係を確認する。

中心となる考え方は、Callable Bondを、オプションを含まないBullet Bondと発行体の期限前償還権へ分解して理解することである。

$$
\text{Callable Bond}
\approx
\text{Bullet Bond}
-
\text{Issuer's Call Option}
$$

本章では、次の内容を扱う。

1. Bullet BondとCallable Bond
2. Hull–White TreeによるCallable Bond評価
3. Bermudan Swaptionとの比較
4. VasicekモデルとHull–Whiteモデルの期間構造
5. Swaption市場を用いたHull–Whiteカリブレーション
6. One-step Treeの手計算
7. Tree stepの収束
8. Hull–White状態変数と金利パス

```{r chapter13-setup}
#| message: false
#| warning: false

library(tidyverse)
library(QuantLib)
library(GaussQuant)
```

# Part 1　Callable BondとBermudan Swaption

## 1. 債券条件

5年満期、年率3％、半年払いの固定利付債を考える。市場利回りも3％とし、Bullet Bondの価格が額面付近になる設定を使用する。

```{r chapter13-bond-inputs}
trade_date <- GaussQuant::date_GQL("2024-04-15")
issue_date <- GaussQuant::date_GQL("2024-04-17")
maturity_date <- GaussQuant::date_GQL("2029-04-17")

GaussQuant::set_eval_date_GQL(trade_date)

bond_input_tbl <- tibble::tribble(
  ~input,               ~value,
  "trade_date",          "2024-04-15",
  "issue_date",          "2024-04-17",
  "maturity_date",       "2029-04-17",
  "coupon_rate",         "0.03",
  "market_yield",        "0.03",
  "settlement_days",     "2",
  "face_amount",         "100",
  "call_price",          "100",
  "coupon_frequency",    "2"
)

bond_input_values <- bond_input_tbl |>
  tibble::deframe()

coupon_rate <- as.numeric(bond_input_values["coupon_rate"])
market_yield <- as.numeric(bond_input_values["market_yield"])
settlement_days <- as.integer(bond_input_values["settlement_days"])
face_amount <- as.numeric(bond_input_values["face_amount"])
call_price_clean <- as.numeric(bond_input_values["call_price"])

bond_calendar <- QuantLib::WeekendsOnly()
bond_day_counter <- QuantLib::ActualActual("Bond")
bond_compounding <- QuantLib::Compounding_Compounded_get()
bond_frequency <- QuantLib::Frequency_Semiannual_get()

GaussQuant::show_tbl_GQH(
  bond_input_tbl,
  "Callable bond input assumptions",
  n = 20
)
```

## 2. Bullet Bond

```{r chapter13-bullet-bond}
bond_schedule <- QuantLib::Schedule(
  issue_date,
  maturity_date,
  GaussQuant::period_months_GQL(6),
  bond_calendar,
  "Unadjusted",
  "Unadjusted",
  "Backward",
  FALSE
)

bond_schedule_tbl <- GaussQuant::schedule_table_GQL(
  bond_schedule
)

GaussQuant::show_tbl_GQH(
  bond_schedule_tbl,
  "Bullet bond schedule",
  n = 20
)

bullet_bond <- QuantLib::FixedRateBond(
  settlement_days,
  face_amount,
  bond_schedule,
  c(coupon_rate),
  bond_day_counter
)

bullet_settlement_date <- tryCatch(
  bullet_bond$settlementDate(),
  error = \(e) NULL
)

bullet_clean_price <- GaussQuant::bond_clean_price_from_yield_safe_GQL(
  bond = bullet_bond,
  yield_rate = market_yield,
  day_counter = bond_day_counter,
  compounding = bond_compounding,
  frequency = bond_frequency,
  settlement_date = bullet_settlement_date
)

bullet_summary_tbl <- tibble::tribble(
  ~metric,                          ~value,
  "coupon_rate",                     coupon_rate,
  "market_yield",                    market_yield,
  "clean_price_from_market_yield",   bullet_clean_price,
  "face_amount",                     face_amount
)

GaussQuant::show_tbl_GQH(
  bullet_summary_tbl,
  "Bullet bond summary",
  n = 20
)
```

## 3. Hull–Whiteモデル

Callable BondとBermudan Swaptionを、同じ初期カーブ、Hull–Whiteパラメータ、Tree stepで評価する。

Hull–White 1-factorモデルは、短期金利を次の過程で表現する。

$$
dr_t =
\left[
\theta(t)-a r_t
\right]dt
+
\sigma dW_t
$$

ここで、$a$は平均回帰速度、$\sigma$は短期金利のボラティリティである。

```{r chapter13-hull-white-inputs}
hull_white_input_tbl <- tibble::tribble(
  ~parameter,            ~value,
  "mean_reversion_a",     0.03,
  "sigma",                0.01,
  "tree_steps",           60,
  "non_call_periods",     2,
  "swap_spread",          0
)

hull_white_values <- hull_white_input_tbl |>
  tibble::deframe()

hull_white_a <- unname(hull_white_values["mean_reversion_a"])
hull_white_sigma <- unname(hull_white_values["sigma"])
tree_steps <- as.integer(hull_white_values["tree_steps"])
non_call_periods <- as.integer(hull_white_values["non_call_periods"])
swap_spread <- unname(hull_white_values["swap_spread"])

flat_curve <- GaussQuant::flat_curve_GQL(
  reference_date = issue_date,
  rate = market_yield,
  day_counter = bond_day_counter,
  compounding = "Compounded"
)

flat_curve_handle <- QuantLib::YieldTermStructureHandle(
  flat_curve
)

floating_index <- QuantLib::Libor(
  "CallableBondIndex",
  GaussQuant::period_months_GQL(6),
  settlement_days,
  QuantLib::JPYCurrency(),
  bond_calendar,
  bond_day_counter,
  flat_curve_handle
)

tryCatch(
  floating_index$addFixing(
    trade_date,
    market_yield,
    TRUE
  ),
  error = \(e) NULL
)

hull_white_model <- QuantLib::HullWhite(
  flat_curve_handle,
  hull_white_a,
  hull_white_sigma
)

GaussQuant::show_tbl_GQH(
  hull_white_input_tbl,
  "Hull-White model assumptions",
  n = 20
)
```

## 4. コールスケジュール

最初の2回のクーポン期間をノンコール期間とし、その後の各クーポン日に額面100でコールできるものとする。

```{r chapter13-call-schedule}
bond_schedule_dates <- GaussQuant::schedule_date_vector_GQL(
  bond_schedule
)

first_call_position <- non_call_periods + 1L

call_dates <- bond_schedule_dates[
  seq.int(
    first_call_position,
    length(bond_schedule_dates)
  )
]

call_schedule <- GaussQuant::make_callability_schedule_GQL(
  call_dates = call_dates,
  call_price_clean = call_price_clean
)

call_schedule_tbl <- tibble::tibble(
  call_number = seq_along(call_dates),
  call_date = call_dates,
  call_price = call_price_clean
)

GaussQuant::show_tbl_GQH(
  call_schedule_tbl,
  "Callable bond exercise schedule",
  n = 20
)
```

## 5. Callable Bond

```{r chapter13-callable-bond}
callable_bond <- QuantLib::CallableFixedRateBond(
  settlement_days,
  face_amount,
  bond_schedule,
  c(coupon_rate),
  bond_day_counter,
  "Unadjusted",
  call_price_clean,
  issue_date,
  call_schedule
)

callable_bond_engine <- QuantLib::TreeCallableFixedRateBondEngine(
  hull_white_model,
  tree_steps
)

callable_bond$setPricingEngine(
  callable_bond_engine
)

callable_clean_price <- GaussQuant::callable_bond_clean_price_safe_GQL(
  callable_bond
)

callable_dirty_price <- GaussQuant::callable_bond_dirty_price_safe_GQL(
  callable_bond
)

callable_settlement_value <- GaussQuant::callable_bond_settlement_value_safe_GQL(
  callable_bond
)

embedded_call_value <- bullet_clean_price - callable_clean_price

callable_summary_tbl <- tibble::tribble(
  ~metric,                        ~value,
  "bullet_clean_price",            bullet_clean_price,
  "callable_clean_price",          callable_clean_price,
  "callable_dirty_price",          callable_dirty_price,
  "callable_settlement_value",     callable_settlement_value,
  "embedded_call_value",           embedded_call_value
)

GaussQuant::show_tbl_GQH(
  callable_summary_tbl,
  "Callable bond summary",
  n = 20
)
```

## 6. 対応するBermudan Swaption

発行体の期限前償還権を、同じ行使日を持つBermudan Swaptionとして評価する。

Callable Bondとの厳密な対応には、スワップの方向、元本交換、支払日調整、day count、settlement、Tree gridを一致させる必要がある。ここでは同一モデルによる数値比較として扱う。

```{r chapter13-bermudan-swaption}
underlying_swap <- QuantLib::VanillaSwap(
  QuantLib::Swap_Payer_get(),
  face_amount,
  bond_schedule,
  coupon_rate,
  bond_day_counter,
  bond_schedule,
  floating_index,
  swap_spread,
  bond_day_counter
)

bermudan_exercise_date_vector <- GaussQuant::make_date_vector_GQL(
  call_dates
)

bermudan_exercise <- QuantLib::BermudanExercise(
  bermudan_exercise_date_vector
)

bermudan_swaption <- QuantLib::Swaption(
  underlying_swap,
  bermudan_exercise
)

bermudan_swaption_engine <- QuantLib::TreeSwaptionEngine(
  hull_white_model,
  tree_steps
)

bermudan_swaption$setPricingEngine(
  bermudan_swaption_engine
)

bermudan_swaption_npv <- GaussQuant::instrument_npv_safe_GQL(
  bermudan_swaption
)

bermudan_swaption_value_per_100 <- bermudan_swaption_npv /
  face_amount *
  100

bullet_minus_swaption_value <- bullet_clean_price -
  bermudan_swaption_value_per_100

swaption_summary_tbl <- tibble::tribble(
  ~metric,                            ~value,
  "bermudan_swaption_npv",             bermudan_swaption_npv,
  "swaption_value_per_100",            bermudan_swaption_value_per_100,
  "bullet_minus_swaption_value",       bullet_minus_swaption_value
)

GaussQuant::show_tbl_GQH(
  swaption_summary_tbl,
  "Bermudan swaption summary",
  n = 20
)
```

## 7. Callable BondとSwaptionの比較

```{r chapter13-callable-comparison}
callable_comparison_tbl <- tibble::tribble(
  ~valuation,                          ~value,
  "bullet_bond_clean_price",            bullet_clean_price,
  "callable_bond_clean_price",          callable_clean_price,
  "bermudan_swaption_value_per_100",    bermudan_swaption_value_per_100,
  "bullet_minus_swaption",              bullet_minus_swaption_value,
  "pricing_difference",                 callable_clean_price - bullet_minus_swaption_value
)

GaussQuant::show_tbl_GQH(
  callable_comparison_tbl,
  "Callable bond and Bermudan swaption comparison",
  n = 20
)
```

Callable Bondの価格は、同条件のBullet Bondより低くなる。これは、投資家が発行体へ期限前償還権を与えているためである。

# Part 2　VasicekモデルとHull–Whiteモデル

## 8. Vasicekモデルの期間構造

Vasicekモデルでは、短期金利は一定の長期平均へ回帰する。

$$
dr_t =
a(\theta-r_t)dt
+
\sigma dW_t
$$

GaussQuantの`vasicek_zero_rate_GQL()`を利用し、平均回帰速度と初期短期金利の影響を確認する。

```{r chapter13-vasicek-scenarios}
vasicek_scenario_tbl <- tibble::tribble(
  ~panel,     ~scenario,     ~mean_reversion, ~sigma, ~long_run_rate, ~short_rate,
  "a = 2.0",  "r0 = 2.0%",    2.0,             0.08,   0.04,           0.020,
  "a = 2.0",  "r0 = 2.5%",    2.0,             0.08,   0.04,           0.025,
  "a = 0.3",  "r0 = 2.0%",    0.3,             0.08,   0.04,           0.020,
  "a = 0.3",  "r0 = 2.5%",    0.3,             0.08,   0.04,           0.025
)

vasicek_maturity_grid <- seq(
  0,
  10,
  by = 0.5
)

vasicek_curve_tbl <- purrr::pmap_dfr(
  vasicek_scenario_tbl,
  \(panel, scenario, mean_reversion, sigma, long_run_rate, short_rate) {
    tibble::tibble(
      maturity = vasicek_maturity_grid,
      zero_rate = purrr::map_dbl(
        vasicek_maturity_grid,
        \(maturity_value) GaussQuant::vasicek_zero_rate_GQL(
          time = 0,
          maturity = maturity_value,
          mean_reversion = mean_reversion,
          sigma = sigma,
          long_run_rate = long_run_rate,
          short_rate = short_rate
        )
      ),
      panel = panel,
      scenario = scenario
    )
  }
)

GaussQuant::show_tbl_GQH(
  vasicek_scenario_tbl,
  "Vasicek scenario assumptions",
  n = 20
)

vasicek_curve_plot <- ggplot2::ggplot(
  vasicek_curve_tbl,
  ggplot2::aes(
    x = maturity,
    y = zero_rate,
    group = scenario,
    linetype = scenario
  )
) +
  ggplot2::geom_line(linewidth = 0.7) +
  ggplot2::facet_wrap(~panel, nrow = 1) +
  ggplot2::scale_x_continuous(
    breaks = seq(0, 10, by = 1)
  ) +
  ggplot2::scale_y_continuous(
    labels = scales::label_percent(accuracy = 0.01)
  ) +
  ggplot2::labs(
    title = "Vasicek zero-rate curves",
    subtitle = "Effects of mean reversion and the initial short rate",
    x = "Residual maturity (years)",
    y = "Continuously compounded zero rate",
    linetype = "Scenario"
  ) +
  ggplot2::theme_minimal()

print(vasicek_curve_plot)
```

## 9. Hull–Whiteモデルの期間構造

Hull–Whiteモデルは時変ドリフトを用いて、観測された初期金利期間構造へ適合する。

状態変数$x_0$を変化させ、初期カーブからの金利ショックが期間構造へ与える影響を確認する。

```{r chapter13-hull-white-curve-scenarios}
hull_white_curve_scenario_tbl <- tibble::tribble(
  ~panel,     ~scenario,       ~mean_reversion, ~sigma, ~state_variable,
  "a = 2.0",  "base curve",      2.0,             0.08,    0.000,
  "a = 2.0",  "x0 = -0.3%",      2.0,             0.08,   -0.003,
  "a = 2.0",  "x0 = 0.3%",       2.0,             0.08,    0.003,
  "a = 0.3",  "base curve",      0.3,             0.08,    0.000,
  "a = 0.3",  "x0 = -0.3%",      0.3,             0.08,   -0.003,
  "a = 0.3",  "x0 = 0.3%",       0.3,             0.08,    0.003
)

hull_white_maturity_grid <- seq(
  0,
  10,
  by = 0.5
)

hull_white_curve_tbl <- purrr::pmap_dfr(
  hull_white_curve_scenario_tbl,
  \(panel, scenario, mean_reversion, sigma, state_variable) {
    tibble::tibble(
      maturity = hull_white_maturity_grid,
      zero_rate = purrr::map_dbl(
        hull_white_maturity_grid,
        \(maturity_value) GaussQuant::hull_white_zero_rate_GQL(
          time = 0,
          maturity = maturity_value,
          curve = flat_curve,
          mean_reversion = mean_reversion,
          sigma = sigma,
          state_variable = state_variable
        )
      ),
      panel = panel,
      scenario = scenario
    )
  }
)

GaussQuant::show_tbl_GQH(
  hull_white_curve_scenario_tbl,
  "Hull-White curve scenario assumptions",
  n = 20
)

hull_white_curve_plot <- ggplot2::ggplot(
  hull_white_curve_tbl,
  ggplot2::aes(
    x = maturity,
    y = zero_rate,
    group = scenario,
    linetype = scenario
  )
) +
  ggplot2::geom_line(linewidth = 0.7) +
  ggplot2::facet_wrap(~panel, nrow = 1) +
  ggplot2::scale_x_continuous(
    breaks = seq(0, 10, by = 1)
  ) +
  ggplot2::scale_y_continuous(
    labels = scales::label_percent(accuracy = 0.01)
  ) +
  ggplot2::labs(
    title = "Hull-White zero-rate curves",
    subtitle = "Initial-curve-preserving shifts under different mean-reversion speeds",
    x = "Residual maturity (years)",
    y = "Continuously compounded zero rate",
    linetype = "Scenario"
  ) +
  ggplot2::theme_minimal()

print(hull_white_curve_plot)
```

Vasicekモデルは一定の長期平均を仮定する。一方、Hull–Whiteモデルは初期カーブを直接組み込み、現在の期間構造を保持したまま将来金利の確率変動を扱う。

# Part 3　Hull–Whiteモデルのカリブレーション

## 10. JPY Tibor型カーブ

JPYの預金金利とスワップ金利から、Swaption評価に利用する割引カーブを構築する。

```{r chapter13-jpy-curve-inputs}
calibration_trade_date <- GaussQuant::date_GQL(
  "2022-08-19"
)

jpy_calendar <- QuantLib::Japan()
jpy_day_counter <- QuantLib::Actual365Fixed()

GaussQuant::set_eval_date_GQL(
  calibration_trade_date
)

jpy_curve_quote_tbl <- tibble::tribble(
  ~kind,   ~tenor, ~rate_pct,
  "depo",  "6M",    0.13636,
  "swap",  "1Y",    0.15249,
  "swap",  "18M",   0.18742,
  "swap",  "2Y",    0.20541,
  "swap",  "3Y",    0.23156,
  "swap",  "4Y",    0.25653,
  "swap",  "5Y",    0.28528,
  "swap",  "6Y",    0.32341,
  "swap",  "7Y",    0.36591,
  "swap",  "8Y",    0.40906,
  "swap",  "9Y",    0.45471,
  "swap",  "10Y",   0.50224
) |>
  dplyr::mutate(
    rate = rate_pct / 100
  )

GaussQuant::show_tbl_GQH(
  jpy_curve_quote_tbl,
  "JPY Tibor-like market quotes",
  n = 20
)
```

## 11. RateHelperとカーブ

```{r chapter13-jpy-curve-build}
deposit_rate <- jpy_curve_quote_tbl |>
  dplyr::filter(
    kind == "depo",
    tenor == "6M"
  ) |>
  dplyr::pull(rate)

jpy_deposit_helper <- QuantLib::DepositRateHelper(
  QuantLib::QuoteHandle(
    QuantLib::SimpleQuote(deposit_rate)
  ),
  GaussQuant::period_months_GQL(6),
  2L,
  jpy_calendar,
  "ModifiedFollowing",
  FALSE,
  jpy_day_counter
)

jpy_swap_quote_tbl <- jpy_curve_quote_tbl |>
  dplyr::filter(kind == "swap")

jpy_swap_helpers <- purrr::pmap(
  jpy_swap_quote_tbl,
  \(kind, tenor, rate_pct, rate) QuantLib::SwapRateHelper(
    QuantLib::QuoteHandle(
      QuantLib::SimpleQuote(rate)
    ),
    GaussQuant::period_GQL(tenor),
    jpy_calendar,
    QuantLib::Frequency_Semiannual_get(),
    "ModifiedFollowing",
    jpy_day_counter,
    QuantLib::JPYLibor(
      GaussQuant::period_months_GQL(6)
    )
  )
)

jpy_rate_helper_vector <- GaussQuant::push_rate_helpers_GQL(
  c(
    list(jpy_deposit_helper),
    jpy_swap_helpers
  )
)

jpy_curve <- QuantLib::PiecewiseLogLinearDiscount(
  2L,
  jpy_calendar,
  jpy_rate_helper_vector,
  jpy_day_counter
)

QuantLib::TermStructure_enableExtrapolation(
  jpy_curve
)

jpy_curve_handle <- QuantLib::YieldTermStructureHandle(
  jpy_curve
)

jpy_index <- QuantLib::JPYLibor(
  GaussQuant::period_months_GQL(6),
  jpy_curve_handle
)

jpy_curve_check_tbl <- tibble::tibble(
  maturity = seq(0.5, 10, by = 0.5)
) |>
  dplyr::mutate(
    discount_factor = purrr::map_dbl(
      maturity,
      \(maturity_value) jpy_curve$discount(maturity_value)
    ),
    continuous_zero_rate = -log(discount_factor) / maturity
  )

GaussQuant::show_tbl_GQH(
  jpy_curve_check_tbl,
  "JPY Tibor-like curve check",
  n = 20
)

jpy_curve_plot <- ggplot2::ggplot(
  jpy_curve_check_tbl,
  ggplot2::aes(
    x = maturity,
    y = continuous_zero_rate
  )
) +
  ggplot2::geom_line(linewidth = 0.7) +
  ggplot2::geom_point(size = 1.8) +
  ggplot2::scale_x_continuous(
    breaks = seq(0, 10, by = 1)
  ) +
  ggplot2::scale_y_continuous(
    labels = scales::label_percent(accuracy = 0.001)
  ) +
  ggplot2::labs(
    title = "JPY Tibor-like zero curve",
    x = "Maturity (years)",
    y = "Continuously compounded zero rate"
  ) +
  ggplot2::theme_minimal()

print(jpy_curve_plot)
```

## 12. 1Y×5Y Forward Swap

評価日から約1年後に開始し、その後5年間継続するSwapを考える。

```{r chapter13-one-by-five-swap}
GaussQuant::set_eval_date_GQL(
  calibration_trade_date
)

swaption_expiry_date <- jpy_calendar$advance(
  calibration_trade_date,
  1L,
  "Years"
)

swap_effective_date_1y5y <- GaussQuant::date_GQL(
  "2023-08-23"
)

swap_maturity_date_1y5y <- GaussQuant::date_GQL(
  "2028-08-23"
)

swap_tenor_1y5y <- GaussQuant::period_years_GQL(
  5L
)

fixed_schedule_1y5y <- QuantLib::Schedule(
  swap_effective_date_1y5y,
  swap_maturity_date_1y5y,
  GaussQuant::period_months_GQL(6),
  jpy_calendar,
  "ModifiedFollowing",
  "ModifiedFollowing",
  "Backward",
  FALSE
)

annuity_1y5y <- GaussQuant::swap_annuity_from_schedule_GQL(
  schedule = fixed_schedule_1y5y,
  curve = jpy_curve,
  day_counter = jpy_day_counter
)

forward_swap_rate_1y5y <- GaussQuant::forward_swap_rate_from_schedule_GQL(
  schedule = fixed_schedule_1y5y,
  curve = jpy_curve,
  day_counter = jpy_day_counter
)

GaussQuant::show_tbl_GQH(
  GaussQuant::schedule_table_GQL(
    fixed_schedule_1y5y
  ),
  "1Yx5Y fixed-leg schedule",
  n = 20
)

forward_swap_summary_tbl <- tibble::tribble(
  ~metric,                ~value,
  "annuity",               annuity_1y5y,
  "forward_swap_rate",     forward_swap_rate_1y5y,
  "expiry_years",          1,
  "swap_tenor_years",      5
)

GaussQuant::show_tbl_GQH(
  forward_swap_summary_tbl,
  "1Yx5Y forward swap summary",
  n = 20
)
```

## 13. One-helperカリブレーション

1Y×5Y ATM SwaptionのNormal volatilityを利用して、平均回帰速度$a$を固定し、$\sigma$を推定する。

```{r chapter13-one-helper-calibration}
one_helper_market_tbl <- tibble::tribble(
  ~input,                    ~value,
  "expiry_years",             1,
  "swap_tenor_years",         5,
  "market_normal_vol_bp",     36.06,
  "fixed_mean_reversion",     0.03,
  "initial_sigma",            0.0001
)

one_helper_values <- one_helper_market_tbl |>
  tibble::deframe()

market_normal_vol_1y5y <- unname(
  one_helper_values["market_normal_vol_bp"]
) / 10000

fixed_mean_reversion_1 <- unname(
  one_helper_values["fixed_mean_reversion"]
)

initial_sigma_1 <- unname(
  one_helper_values["initial_sigma"]
)

hull_white_model_1 <- QuantLib::HullWhite(
  jpy_curve_handle,
  fixed_mean_reversion_1,
  initial_sigma_1
)

jamshidian_engine_1 <- QuantLib::JamshidianSwaptionEngine(
  hull_white_model_1
)

swaption_helper_1 <- QuantLib::SwaptionHelper(
  swaption_expiry_date,
  swap_tenor_1y5y,
  QuantLib::QuoteHandle(
    QuantLib::SimpleQuote(
      market_normal_vol_1y5y
    )
  ),
  jpy_index,
  GaussQuant::period_months_GQL(6),
  jpy_day_counter,
  jpy_day_counter,
  jpy_curve_handle,
  QuantLib::BlackCalibrationHelper_RelativePriceError_get(),
  forward_swap_rate_1y5y,
  1,
  QuantLib::VolatilityType_Normal_get()
)

swaption_helper_1$setPricingEngine(
  jamshidian_engine_1
)

one_helper_vector <- GaussQuant::push_calibration_helpers_GQL(
  list(swaption_helper_1)
)

calibration_end_criteria <- QuantLib::EndCriteria(
  10000L,
  100L,
  1e-6,
  1e-8,
  1e-8
)

hull_white_model_1$calibrate(
  one_helper_vector,
  QuantLib::LevenbergMarquardt(),
  calibration_end_criteria,
  QuantLib::NoConstraint(),
  numeric(),
  c(TRUE, FALSE)
)

one_helper_parameters <- hull_white_model_1$params()

one_helper_calibration_tbl <- tibble::tribble(
  ~parameter,           ~value,
  "a_fixed",             one_helper_parameters[1],
  "sigma_calibrated",    one_helper_parameters[2]
)

GaussQuant::show_tbl_GQH(
  one_helper_calibration_tbl,
  "Hull-White one-helper calibration",
  n = 20
)
```

## 14. 1Y×5Y SwaptionのEngine比較

```{r chapter13-swaption-engine-comparison}
underlying_swap_1y5y <- QuantLib::VanillaSwap(
  QuantLib::Swap_Payer_get(),
  1,
  fixed_schedule_1y5y,
  forward_swap_rate_1y5y,
  jpy_day_counter,
  fixed_schedule_1y5y,
  jpy_index,
  0,
  jpy_day_counter
)

european_swaption_1y5y <- QuantLib::Swaption(
  underlying_swap_1y5y,
  QuantLib::EuropeanExercise(
    swaption_expiry_date
  )
)

european_swaption_1y5y$setPricingEngine(
  jamshidian_engine_1
)

npv_jamshidian <- GaussQuant::instrument_npv_safe_GQL(
  european_swaption_1y5y
)

tree_engine_1 <- QuantLib::TreeSwaptionEngine(
  hull_white_model_1,
  1000L
)

european_swaption_1y5y$setPricingEngine(
  tree_engine_1
)

npv_tree <- GaussQuant::instrument_npv_safe_GQL(
  european_swaption_1y5y
)

bachelier_engine_1 <- QuantLib::BachelierSwaptionEngine(
  jpy_curve_handle,
  QuantLib::QuoteHandle(
    QuantLib::SimpleQuote(
      market_normal_vol_1y5y
    )
  )
)

european_swaption_1y5y$setPricingEngine(
  bachelier_engine_1
)

npv_bachelier <- GaussQuant::instrument_npv_safe_GQL(
  european_swaption_1y5y
)

engine_comparison_tbl <- tibble::tribble(
  ~engine,             ~npv,
  "Jamshidian",         npv_jamshidian,
  "Hull-White tree",    npv_tree,
  "Bachelier",          npv_bachelier
)

GaussQuant::show_tbl_GQH(
  engine_comparison_tbl,
  "1Yx5Y swaption engine comparison",
  n = 20
)
```

## 15. Multi-helperカリブレーション

満期の異なる5本のATM Swaptionを使用する。

```{r chapter13-multi-helper-market-data}
multi_helper_market_tbl <- tibble::tribble(
  ~start_year, ~swap_tenor_year, ~normal_vol_bp,
  1L,          5L,                36.06,
  2L,          4L,                34.28,
  3L,          3L,                34.14,
  4L,          2L,                34.99,
  5L,          1L,                37.15
) |>
  dplyr::mutate(
    market_normal_vol = normal_vol_bp / 10000
  )

multi_helper_swap_tbl <- purrr::pmap_dfr(
  multi_helper_market_tbl,
  \(start_year, swap_tenor_year, normal_vol_bp, market_normal_vol) {
    expiry_date <- jpy_calendar$advance(
      calibration_trade_date,
      start_year,
      "Years"
    )

    effective_date <- expiry_date + 2L

    maturity_date <- jpy_calendar$advance(
      effective_date,
      swap_tenor_year,
      "Years"
    )

    fixed_schedule <- QuantLib::Schedule(
      effective_date,
      maturity_date,
      GaussQuant::period_months_GQL(6),
      jpy_calendar,
      "ModifiedFollowing",
      "ModifiedFollowing",
      "Backward",
      FALSE
    )

    tibble::tibble(
      start_year = start_year,
      swap_tenor_year = swap_tenor_year,
      expiry_date_obj = list(expiry_date),
      swap_effective_date_obj = list(effective_date),
      swap_maturity_date_obj = list(maturity_date),
      fixed_schedule_obj = list(fixed_schedule),
      expiry_date = GaussQuant::iso_GQL(expiry_date),
      swap_effective_date = GaussQuant::iso_GQL(effective_date),
      swap_maturity_date = GaussQuant::iso_GQL(maturity_date),
      annuity = GaussQuant::swap_annuity_from_schedule_GQL(
        schedule = fixed_schedule,
        curve = jpy_curve,
        day_counter = jpy_day_counter
      ),
      fair_rate = GaussQuant::forward_swap_rate_from_schedule_GQL(
        schedule = fixed_schedule,
        curve = jpy_curve,
        day_counter = jpy_day_counter
      ),
      market_normal_vol = market_normal_vol
    )
  }
)

GaussQuant::show_tbl_GQH(
  multi_helper_swap_tbl |>
    dplyr::select(-dplyr::ends_with("_obj")),
  "Multi-helper ATM swap inputs",
  n = 20
)
```

```{r chapter13-multi-helper-calibration}
fixed_mean_reversion_multi <- 0.03
initial_sigma_multi <- 0.0001

hull_white_model_multi <- QuantLib::HullWhite(
  jpy_curve_handle,
  fixed_mean_reversion_multi,
  initial_sigma_multi
)

jamshidian_engine_multi <- QuantLib::JamshidianSwaptionEngine(
  hull_white_model_multi
)

multi_helper_list <- purrr::pmap(
  multi_helper_swap_tbl |>
    dplyr::select(
      expiry_date_obj,
      swap_tenor_year,
      market_normal_vol,
      fair_rate
    ),
  \(expiry_date_obj, swap_tenor_year, market_normal_vol, fair_rate) {
    helper <- QuantLib::SwaptionHelper(
      expiry_date_obj,
      GaussQuant::period_years_GQL(
        swap_tenor_year
      ),
      QuantLib::QuoteHandle(
        QuantLib::SimpleQuote(
          market_normal_vol
        )
      ),
      jpy_index,
      GaussQuant::period_months_GQL(6),
      jpy_day_counter,
      jpy_day_counter,
      jpy_curve_handle,
      QuantLib::BlackCalibrationHelper_RelativePriceError_get(),
      fair_rate,
      1,
      QuantLib::VolatilityType_Normal_get()
    )

    helper$setPricingEngine(
      jamshidian_engine_multi
    )

    helper
  }
)

multi_helper_vector <- GaussQuant::push_calibration_helpers_GQL(
  multi_helper_list
)

hull_white_model_multi$calibrate(
  multi_helper_vector,
  QuantLib::LevenbergMarquardt(),
  calibration_end_criteria,
  QuantLib::NoConstraint(),
  numeric(),
  c(TRUE, FALSE)
)

multi_helper_parameters <- hull_white_model_multi$params()

hull_white_calibration_comparison_tbl <- tibble::tribble(
  ~calibration,    ~a,                           ~sigma,
  "One helper",     one_helper_parameters[1],     one_helper_parameters[2],
  "Multi helper",   multi_helper_parameters[1],   multi_helper_parameters[2]
)

GaussQuant::show_tbl_GQH(
  hull_white_calibration_comparison_tbl,
  "Hull-White calibration comparison",
  n = 20
)
```

## 16. Multi-helperの価格再現

```{r chapter13-multi-helper-price-check}
multi_helper_price_tbl <- purrr::pmap_dfr(
  multi_helper_swap_tbl |>
    dplyr::select(
      start_year,
      swap_tenor_year,
      expiry_date_obj,
      fixed_schedule_obj,
      expiry_date,
      swap_effective_date,
      swap_maturity_date,
      fair_rate,
      market_normal_vol
    ),
  \(start_year, swap_tenor_year, expiry_date_obj, fixed_schedule_obj,
    expiry_date, swap_effective_date, swap_maturity_date,
    fair_rate, market_normal_vol) {
    underlying_swap <- QuantLib::VanillaSwap(
      QuantLib::Swap_Payer_get(),
      1,
      fixed_schedule_obj,
      fair_rate,
      jpy_day_counter,
      fixed_schedule_obj,
      jpy_index,
      0,
      jpy_day_counter
    )

    swaption <- QuantLib::Swaption(
      underlying_swap,
      QuantLib::EuropeanExercise(
        expiry_date_obj
      )
    )

    swaption$setPricingEngine(
      QuantLib::BachelierSwaptionEngine(
        jpy_curve_handle,
        QuantLib::QuoteHandle(
          QuantLib::SimpleQuote(
            market_normal_vol
          )
        )
      )
    )

    bachelier_price <- GaussQuant::instrument_npv_safe_GQL(
      swaption
    )

    swaption$setPricingEngine(
      QuantLib::JamshidianSwaptionEngine(
        hull_white_model_multi
      )
    )

    hull_white_price <- GaussQuant::instrument_npv_safe_GQL(
      swaption
    )

    tibble::tibble(
      start_year = start_year,
      swap_tenor_year = swap_tenor_year,
      expiry_date = expiry_date,
      swap_effective_date = swap_effective_date,
      swap_maturity_date = swap_maturity_date,
      atm_strike = fair_rate,
      market_normal_vol = market_normal_vol,
      bachelier_price = bachelier_price,
      hull_white_price = hull_white_price,
      price_difference = hull_white_price - bachelier_price
    )
  }
)

GaussQuant::show_tbl_GQH(
  multi_helper_price_tbl,
  "Hull-White multi-helper price comparison",
  n = 20
)
```

## 17. カリブレーション後のBermudan Swaption

```{r chapter13-calibrated-bermudan-swaption}
fixed_schedule_dates_1y5y <- GaussQuant::schedule_date_vector_GQL(
  fixed_schedule_1y5y
)

bermudan_exercise_dates_1y5y <- purrr::map(
  fixed_schedule_dates_1y5y[
    -length(fixed_schedule_dates_1y5y)
  ],
  \(schedule_date) jpy_calendar$advance(
    GaussQuant::date_GQL(schedule_date),
    -2L,
    "Days"
  )
)

bermudan_exercise_date_vector_1y5y <- GaussQuant::make_date_vector_GQL(
  purrr::map_chr(
    bermudan_exercise_dates_1y5y,
    GaussQuant::iso_GQL
  )
)

bermudan_swaption_1y5y <- QuantLib::Swaption(
  underlying_swap_1y5y,
  QuantLib::BermudanExercise(
    bermudan_exercise_date_vector_1y5y
  )
)

calibrated_tree_steps <- 72L

bermudan_swaption_1y5y$setPricingEngine(
  QuantLib::TreeSwaptionEngine(
    hull_white_model_multi,
    calibrated_tree_steps
  )
)

calibrated_bermudan_npv <- GaussQuant::instrument_npv_safe_GQL(
  bermudan_swaption_1y5y
)

bermudan_exercise_schedule_tbl <- tibble::tibble(
  exercise_number = seq_along(
    bermudan_exercise_dates_1y5y
  ),
  exercise_date = purrr::map_chr(
    bermudan_exercise_dates_1y5y,
    GaussQuant::iso_GQL
  )
)

GaussQuant::show_tbl_GQH(
  bermudan_exercise_schedule_tbl,
  "Calibrated Bermudan exercise schedule",
  n = 20
)

calibrated_bermudan_tbl <- tibble::tribble(
  ~metric,                     ~value,
  "bermudan_swaption_npv",      calibrated_bermudan_npv,
  "tree_steps",                 calibrated_tree_steps,
  "calibrated_a",               multi_helper_parameters[1],
  "calibrated_sigma",           multi_helper_parameters[2]
)

GaussQuant::show_tbl_GQH(
  calibrated_bermudan_tbl,
  "Bermudan swaption under calibrated Hull-White",
  n = 20
)
```

# Part 4　One-step Treeと収束

## 18. 手計算用Swap

1Y×5Y ATM European Payer Swaptionを、行使時点まで1ステップの3状態へ簡略化して評価する。

```{r chapter13-hand-swap}
GaussQuant::set_eval_date_GQL(
  calibration_trade_date
)

hand_mean_reversion <- one_helper_parameters[1]
hand_sigma <- one_helper_parameters[2]
hand_exercise_date <- swaption_expiry_date

hand_fixed_schedule <- fixed_schedule_1y5y
hand_fixed_dates <- GaussQuant::schedule_date_vector_GQL(
  hand_fixed_schedule
)

curve_reference_date <- jpy_curve$referenceDate()

hand_cashflow_tbl <- tibble::tibble(
  schedule_date = hand_fixed_dates,
  schedule_date_ql = purrr::map(
    hand_fixed_dates,
    GaussQuant::date_GQL
  )
) |>
  dplyr::mutate(
    curve_time = purrr::map_dbl(
      schedule_date_ql,
      \(date_value) jpy_day_counter$yearFraction(
        curve_reference_date,
        date_value
      )
    ),
    current_discount_factor = purrr::map_dbl(
      schedule_date_ql,
      \(date_value) jpy_curve$discount(
        date_value
      )
    ),
    accrual_fraction = c(
      0,
      purrr::map_dbl(
        seq_len(dplyr::n() - 1L),
        \(index) jpy_day_counter$yearFraction(
          schedule_date_ql[[index]],
          schedule_date_ql[[index + 1L]]
        )
      )
    )
  )

hand_annuity <- GaussQuant::swap_annuity_from_schedule_GQL(
  schedule = hand_fixed_schedule,
  curve = jpy_curve,
  day_counter = jpy_day_counter
)

hand_forward_swap_rate <- GaussQuant::forward_swap_rate_from_schedule_GQL(
  schedule = hand_fixed_schedule,
  curve = jpy_curve,
  day_counter = jpy_day_counter
)

GaussQuant::show_tbl_GQH(
  hand_cashflow_tbl |>
    dplyr::select(-schedule_date_ql),
  "Cashflow dates, year fractions, and discount factors",
  n = 20
)

hand_forward_swap_tbl <- tibble::tribble(
  ~metric,                  ~value,
  "annuity",                 hand_annuity,
  "forward_swap_rate",       hand_forward_swap_rate,
  "part3_forward_rate",      forward_swap_rate_1y5y,
  "difference",              hand_forward_swap_rate - forward_swap_rate_1y5y
)

GaussQuant::show_tbl_GQH(
  hand_forward_swap_tbl,
  "Forward swap summary for hand calculation",
  n = 20
)
```

## 19. One-step状態と割引係数

状態変数の幅を次式で設定する。

$$
\Delta x =
\sigma
\sqrt{
\frac{3}{2a}
\left(
1-e^{-2aT}
\right)
}
$$

```{r chapter13-one-step-state-grid}
exercise_time <- jpy_day_counter$yearFraction(
  calibration_trade_date,
  hand_exercise_date
)

state_width <- hand_sigma *
  sqrt(
    3 /
      (2 * hand_mean_reversion) *
      (
        1 -
          exp(
            -2 *
              hand_mean_reversion *
              exercise_time
          )
      )
  )

one_step_state_tbl <- tibble::tribble(
  ~state,  ~state_multiplier, ~probability,
  "up",     1,                 1 / 6,
  "mid",    0,                 4 / 6,
  "down",  -1,                 1 / 6
) |>
  dplyr::mutate(
    raw_state = state_multiplier * state_width
  )

exercise_curve_time <- jpy_day_counter$yearFraction(
  curve_reference_date,
  hand_exercise_date
)

market_curve_ratio <- hand_cashflow_tbl$current_discount_factor /
  jpy_curve$discount(
    hand_exercise_date
  )

node_b_values <- purrr::map_dbl(
  hand_cashflow_tbl$curve_time,
  \(cashflow_time) GaussQuant::hull_white_b_GQL(
    time = exercise_curve_time,
    maturity = cashflow_time,
    mean_reversion = hand_mean_reversion
  )
)

node_a_values <- purrr::map_dbl(
  hand_cashflow_tbl$curve_time,
  \(cashflow_time) GaussQuant::hull_white_a_GQL(
    time = exercise_curve_time,
    maturity = cashflow_time,
    mean_reversion = hand_mean_reversion,
    sigma = hand_sigma
  )
)

raw_node_discount_list <- purrr::map(
  one_step_state_tbl$raw_state,
  \(state_value) market_curve_ratio *
    exp(
      node_a_values -
        state_value *
        node_b_values
    )
)

raw_node_discount_tbl <- purrr::map2_dfr(
  raw_node_discount_list,
  one_step_state_tbl$state,
  \(discount_vector, state_name) tibble::tibble(
    state = state_name,
    schedule_date = hand_cashflow_tbl$schedule_date,
    curve_time = hand_cashflow_tbl$curve_time,
    node_discount_factor = discount_vector
  )
)

GaussQuant::show_tbl_GQH(
  one_step_state_tbl,
  "One-step Hull-White states",
  n = 20
)

GaussQuant::show_tbl_GQH(
  raw_node_discount_tbl,
  "One-step node discount factors",
  n = 40
)
```

## 20. One-step Swaption payoff

Payer Swaptionの行使時点payoffは次式で表される。

$$
A_T
\max
\left(
S_T-K,\ 0
\right)
$$

```{r chapter13-one-step-payoff}
raw_state_annuity <- purrr::map_dbl(
  raw_node_discount_list,
  \(discount_vector) sum(
    discount_vector *
      hand_cashflow_tbl$accrual_fraction
  )
)

raw_state_swap_rate <- purrr::map_dbl(
  raw_node_discount_list,
  \(discount_vector) (
    1 - dplyr::last(discount_vector)
  ) /
    sum(
      discount_vector *
        hand_cashflow_tbl$accrual_fraction
    )
)

discount_to_exercise <- jpy_curve$discount(
  hand_exercise_date
)

one_step_raw_tbl <- one_step_state_tbl |>
  dplyr::mutate(
    annuity = raw_state_annuity,
    node_swap_rate = raw_state_swap_rate,
    strike = hand_forward_swap_rate,
    intrinsic_rate = pmax(
      node_swap_rate - strike,
      0
    ),
    payoff_at_exercise = annuity * intrinsic_rate,
    discounted_expected_payoff = probability *
      payoff_at_exercise *
      discount_to_exercise
  )

one_step_raw_npv <- sum(
  one_step_raw_tbl$discounted_expected_payoff
)

GaussQuant::show_tbl_GQH(
  one_step_raw_tbl,
  "One-step swaption decomposition",
  n = 20
)
```

## 21. Forward-measure drift adjustment

QuantLibのHull–White Forward Processで用いられる$M_T(s,t,T)$に対応するdrift adjustmentを加える。

```{r chapter13-forward-adjusted-payoff}
forward_drift_adjustment <- GaussQuant::hull_white_forward_drift_GQL(
  start_time = 0,
  exercise_time = exercise_time,
  maturity = exercise_time,
  mean_reversion = hand_mean_reversion,
  sigma = hand_sigma
)

adjusted_states <- one_step_state_tbl$raw_state -
  forward_drift_adjustment

adjusted_node_discount_list <- purrr::map(
  adjusted_states,
  \(state_value) market_curve_ratio *
    exp(
      node_a_values -
        state_value *
        node_b_values
    )
)

adjusted_state_annuity <- purrr::map_dbl(
  adjusted_node_discount_list,
  \(discount_vector) sum(
    discount_vector *
      hand_cashflow_tbl$accrual_fraction
  )
)

adjusted_state_swap_rate <- purrr::map_dbl(
  adjusted_node_discount_list,
  \(discount_vector) (
    1 - dplyr::last(discount_vector)
  ) /
    sum(
      discount_vector *
        hand_cashflow_tbl$accrual_fraction
    )
)

one_step_adjusted_tbl <- one_step_state_tbl |>
  dplyr::mutate(
    adjusted_state = adjusted_states,
    annuity = adjusted_state_annuity,
    node_swap_rate = adjusted_state_swap_rate,
    strike = hand_forward_swap_rate,
    intrinsic_rate = pmax(
      node_swap_rate - strike,
      0
    ),
    payoff_at_exercise = annuity * intrinsic_rate,
    discounted_expected_payoff = probability *
      payoff_at_exercise *
      discount_to_exercise
  )

one_step_adjusted_npv <- sum(
  one_step_adjusted_tbl$discounted_expected_payoff
)

GaussQuant::show_tbl_GQH(
  one_step_adjusted_tbl,
  "Forward-drift-adjusted one-step decomposition",
  n = 20
)
```

## 22. 手計算とEngineの比較

```{r chapter13-hand-vs-engine-comparison}
hand_engine_comparison_tbl <- tibble::tribble(
  ~method,                         ~npv,
  "One-step hand",                  one_step_raw_npv,
  "One-step hand adjusted",         one_step_adjusted_npv,
  "Jamshidian",                     npv_jamshidian,
  "Hull-White tree 1000 steps",     npv_tree,
  "Bachelier",                      npv_bachelier
) |>
  dplyr::mutate(
    difference_vs_bachelier = npv - npv_bachelier,
    difference_vs_jamshidian = npv - npv_jamshidian
  )

GaussQuant::show_tbl_GQH(
  hand_engine_comparison_tbl,
  "One-step hand calculation and engine comparison",
  n = 20
)
```

1ステップ近似は行使時点の金利分布を3状態だけで表現するため、非線形なSwaption payoffを十分に近似できない。Tree stepを増やすことで、状態空間と金利分布の離散化が細かくなる。

## 23. Tree stepの収束

```{r chapter13-tree-convergence}
tree_step_grid <- c(
  1L,
  2L,
  3L,
  6L,
  12L,
  24L,
  60L,
  120L,
  240L,
  1000L
)

tree_convergence_tbl <- purrr::map_dfr(
  tree_step_grid,
  \(tree_step) {
    european_swaption_1y5y$setPricingEngine(
      QuantLib::TreeSwaptionEngine(
        hull_white_model_1,
        tree_step
      )
    )

    tree_npv <- GaussQuant::instrument_npv_safe_GQL(
      european_swaption_1y5y
    )

    tibble::tibble(
      tree_steps = tree_step,
      npv = tree_npv,
      difference_vs_jamshidian = tree_npv - npv_jamshidian,
      difference_vs_bachelier = tree_npv - npv_bachelier
    )
  }
)

GaussQuant::show_tbl_GQH(
  tree_convergence_tbl,
  "Hull-White tree-step convergence",
  n = 20
)

tree_convergence_plot_tbl <- dplyr::bind_rows(
  tree_convergence_tbl |>
    dplyr::transmute(
      tree_steps,
      npv,
      series = "Hull-White tree"
    ),
  tibble::tribble(
    ~tree_steps,          ~npv,                    ~series,
    max(tree_step_grid),   npv_jamshidian,          "Jamshidian",
    max(tree_step_grid),   npv_bachelier,           "Bachelier",
    1L,                    one_step_raw_npv,         "One-step hand",
    1L,                    one_step_adjusted_npv,    "One-step adjusted"
  )
)

tree_convergence_plot <- ggplot2::ggplot(
  tree_convergence_plot_tbl,
  ggplot2::aes(
    x = tree_steps,
    y = npv,
    shape = series
  )
) +
  ggplot2::geom_line(
    data = tree_convergence_plot_tbl |>
      dplyr::filter(series == "Hull-White tree"),
    linewidth = 0.7
  ) +
  ggplot2::geom_point(size = 2.2) +
  ggplot2::scale_x_continuous(
    breaks = tree_step_grid
  ) +
  ggplot2::labs(
    title = "Hull-White tree-step convergence",
    subtitle = "Comparison with one-step and analytic engines",
    x = "Tree steps",
    y = "Swaption NPV",
    shape = "Method"
  ) +
  ggplot2::theme_minimal()

print(tree_convergence_plot)
```

# Part 5　Hull–White金利パス

## 24. 状態変数パス

Hull–White状態変数を平均ゼロへ回帰するOrnstein–Uhlenbeck過程として生成する。

$$
x_{t+\Delta t}
=
x_t e^{-a\Delta t}
+
\sigma
\sqrt{
\frac{1-e^{-2a\Delta t}}{2a}
}
Z
$$

ここでは明示的なループを使わず、`purrr::accumulate2()`で逐次状態を生成する。

```{r chapter13-state-path-simulation}
GaussQuant::set_eval_date_GQL(
  calibration_trade_date
)

path_simulation_input_tbl <- tibble::tribble(
  ~input,                   ~value,
  "mean_reversion_a",        one_helper_parameters[1],
  "sigma",                   one_helper_parameters[2],
  "number_of_paths",         30,
  "steps_per_year",          24,
  "simulation_horizon",      5,
  "target_zero_tenor",       10,
  "random_seed",             123
)

path_values <- path_simulation_input_tbl |>
  tibble::deframe()

path_mean_reversion <- unname(
  path_values["mean_reversion_a"]
)

path_sigma <- unname(
  path_values["sigma"]
)

number_of_paths <- as.integer(
  path_values["number_of_paths"]
)

steps_per_year <- as.integer(
  path_values["steps_per_year"]
)

simulation_horizon <- unname(
  path_values["simulation_horizon"]
)

target_zero_tenor <- unname(
  path_values["target_zero_tenor"]
)

random_seed <- as.integer(
  path_values["random_seed"]
)

number_of_steps <- steps_per_year *
  simulation_horizon

simulation_time_grid <- seq(
  0,
  simulation_horizon,
  length.out = number_of_steps + 1L
)

time_step_grid <- diff(
  simulation_time_grid
)

set.seed(random_seed)

state_path_tbl <- purrr::map_dfr(
  seq_len(number_of_paths),
  \(path_id) {
    normal_draws <- stats::rnorm(
      number_of_steps
    )

    state_values <- purrr::accumulate2(
      .x = time_step_grid,
      .y = normal_draws,
      .init = 0,
      .f = \(previous_state, time_step, normal_draw) {
        conditional_mean <- previous_state *
          exp(
            -path_mean_reversion *
              time_step
          )

        conditional_standard_deviation <- if (
          abs(path_mean_reversion) < 1e-12
        ) {
          path_sigma * sqrt(time_step)
        } else {
          path_sigma *
            sqrt(
              (
                1 -
                  exp(
                    -2 *
                      path_mean_reversion *
                      time_step
                  )
              ) /
                (
                  2 *
                    path_mean_reversion
                )
            )
        }

        conditional_mean +
          conditional_standard_deviation *
          normal_draw
      }
    )

    tibble::tibble(
      observation_time = simulation_time_grid,
      path_id = path_id,
      state_variable = state_values
    )
  }
)

GaussQuant::show_tbl_GQH(
  path_simulation_input_tbl,
  "Hull-White path-simulation inputs",
  n = 20
)

GaussQuant::show_tbl_GQH(
  state_path_tbl,
  "Hull-White state-variable paths",
  n = 40
)

state_path_plot <- ggplot2::ggplot(
  state_path_tbl,
  ggplot2::aes(
    x = observation_time,
    y = state_variable,
    group = path_id
  )
) +
  ggplot2::geom_line(
    linewidth = 0.5,
    alpha = 0.7
  ) +
  ggplot2::scale_y_continuous(
    labels = scales::label_percent(accuracy = 0.01)
  ) +
  ggplot2::labs(
    title = "Hull-White state-variable paths",
    subtitle = "Mean-reverting Gaussian state process",
    x = "Observation time (years)",
    y = "State variable x(t)"
  ) +
  ggplot2::theme_minimal()

print(state_path_plot)
```

## 25. Constant Maturity 10年ゼロ金利

各観測時点から常に10年先を満期とするゼロ金利を、GaussQuantの`hull_white_zero_rate_GQL()`で計算する。

```{r chapter13-ten-year-zero-paths}
ten_year_zero_path_tbl <- state_path_tbl |>
  dplyr::mutate(
    ten_year_zero_rate = purrr::map2_dbl(
      observation_time,
      state_variable,
      \(observation_time_value, state_value) {
        GaussQuant::hull_white_zero_rate_GQL(
          time = observation_time_value,
          maturity = observation_time_value + target_zero_tenor,
          curve = jpy_curve,
          mean_reversion = path_mean_reversion,
          sigma = path_sigma,
          state_variable = state_value
        )
      }
    )
  )

GaussQuant::show_tbl_GQH(
  ten_year_zero_path_tbl,
  "Simulated constant-maturity 10-year zero rates",
  n = 40
)

ten_year_zero_path_plot <- ggplot2::ggplot(
  ten_year_zero_path_tbl,
  ggplot2::aes(
    x = observation_time,
    y = ten_year_zero_rate,
    group = path_id
  )
) +
  ggplot2::geom_line(
    linewidth = 0.5,
    alpha = 0.7
  ) +
  ggplot2::scale_y_continuous(
    labels = scales::label_percent(accuracy = 0.01)
  ) +
  ggplot2::labs(
    title = "Simulated 10-year zero-rate paths under Hull-White",
    subtitle = "Constant-maturity 10-year zero rates",
    x = "Observation time (years)",
    y = "10-year zero rate"
  ) +
  ggplot2::theme_minimal()

print(ten_year_zero_path_plot)
```

## 26. パス分布

```{r chapter13-ten-year-zero-summary}
ten_year_zero_summary_tbl <- ten_year_zero_path_tbl |>
  dplyr::group_by(
    observation_time
  ) |>
  dplyr::summarise(
    mean_rate = mean(
      ten_year_zero_rate,
      na.rm = TRUE
    ),
    p10 = stats::quantile(
      ten_year_zero_rate,
      probs = 0.10,
      na.rm = TRUE
    ),
    median_rate = stats::quantile(
      ten_year_zero_rate,
      probs = 0.50,
      na.rm = TRUE
    ),
    p90 = stats::quantile(
      ten_year_zero_rate,
      probs = 0.90,
      na.rm = TRUE
    ),
    standard_deviation = stats::sd(
      ten_year_zero_rate,
      na.rm = TRUE
    ),
    .groups = "drop"
  )

GaussQuant::show_tbl_GQH(
  ten_year_zero_summary_tbl,
  "10-year zero-rate path summary",
  n = 40
)

ten_year_zero_summary_plot_tbl <- ten_year_zero_summary_tbl |>
  dplyr::select(
    observation_time,
    mean_rate,
    p10,
    median_rate,
    p90
  ) |>
  tidyr::pivot_longer(
    cols = c(
      mean_rate,
      p10,
      median_rate,
      p90
    ),
    names_to = "statistic",
    values_to = "zero_rate"
  )

ten_year_zero_summary_plot <- ggplot2::ggplot(
  ten_year_zero_summary_plot_tbl,
  ggplot2::aes(
    x = observation_time,
    y = zero_rate,
    linetype = statistic
  )
) +
  ggplot2::geom_line(linewidth = 0.8) +
  ggplot2::scale_y_continuous(
    labels = scales::label_percent(accuracy = 0.01)
  ) +
  ggplot2::labs(
    title = "Distribution of simulated 10-year zero rates",
    subtitle = "Mean, median, and percentile evolution",
    x = "Observation time (years)",
    y = "10-year zero rate",
    linetype = "Statistic"
  ) +
  ggplot2::theme_minimal()

print(ten_year_zero_summary_plot)
```

## 27. 終端分布

```{r chapter13-terminal-distribution}
terminal_path_tbl <- ten_year_zero_path_tbl |>
  dplyr::filter(
    observation_time == max(observation_time)
  )

terminal_summary_tbl <- tibble::tribble(
  ~metric,                           ~value,
  "terminal_time",                    max(terminal_path_tbl$observation_time),
  "mean_state_variable",              mean(terminal_path_tbl$state_variable),
  "state_standard_deviation",         stats::sd(terminal_path_tbl$state_variable),
  "mean_ten_year_zero_rate",          mean(terminal_path_tbl$ten_year_zero_rate),
  "zero_rate_standard_deviation",     stats::sd(terminal_path_tbl$ten_year_zero_rate),
  "minimum_ten_year_zero_rate",       min(terminal_path_tbl$ten_year_zero_rate),
  "maximum_ten_year_zero_rate",       max(terminal_path_tbl$ten_year_zero_rate)
)

GaussQuant::show_tbl_GQH(
  terminal_summary_tbl,
  "Terminal Hull-White path distribution",
  n = 20
)

state_zero_scatter_plot <- ggplot2::ggplot(
  terminal_path_tbl,
  ggplot2::aes(
    x = state_variable,
    y = ten_year_zero_rate
  )
) +
  ggplot2::geom_point(size = 2) +
  ggplot2::scale_x_continuous(
    labels = scales::label_percent(accuracy = 0.01)
  ) +
  ggplot2::scale_y_continuous(
    labels = scales::label_percent(accuracy = 0.01)
  ) +
  ggplot2::labs(
    title = "Hull-White state variable and 10-year zero rate",
    subtitle = "Terminal simulated values",
    x = "State variable x(t)",
    y = "10-year zero rate"
  ) +
  ggplot2::theme_minimal()

print(state_zero_scatter_plot)
```

# 第13章のまとめ

本章では、Hull–White 1-factorモデルを利用して、Callable BondとSwaptionの評価を段階的に確認した。

- Callable Bondは、Bullet Bondから発行体のコールオプション価値を差し引いた商品として理解できる。
- Hull–Whiteモデルは、初期金利カーブへ適合しながら将来金利を平均回帰型Gaussian過程で表現する。
- Swaption市場へのカリブレーションによって、モデルのボラティリティ・パラメータを推定できる。
- One-step Treeは評価構造の理解に有用だが、状態空間が粗いため離散化誤差が大きい。
- Tree stepを増やすと、Tree価格はJamshidian decompositionによる価格へ近づく。
- 状態変数のシミュレーションから、将来のゼロ金利パスと分布を生成できる。

再利用可能な処理はGaussQuantへ集約し、LagrangeFinance側には市場入力、商品設定、比較表、グラフ、解説を残した。

```{r chapter13-completion}
cat("\nChapter 13 Callable Bond and Hull-White model GaussQuant rewrite completed successfully.\n")
```
