# 第14章 信用リスクとCDS

この章では、信用リスクの基本概念とCredit Default Swap（CDS）の評価方法を確認する。

CDSでは、プロテクションの買い手が定期的にPremiumを支払い、参照企業などに信用事由が発生した場合に、プロテクションの売り手から損失補償を受け取る。

プロテクション買い手から見たCDS価値は、次のように分解できる。

$$
\text{CDS NPV}
=
\text{Default leg}
+
\text{Premium leg}
+
\text{Accrual rebate}
$$

通常、

- Default legは受取りなので正
- Premium legは支払いなので負
- Accrual rebateは契約日と標準Coupon日の関係によって発生

となる。

本章では、次の内容を扱う。

1. フラット割引率とフラットHazard Rate
2. MidPoint CDS engine
3. Premium legとDefault leg
4. Survival probabilityとDefault probability
5. CDSキャッシュフロー表
6. CDS評価の手計算
7. TONA OIS割引カーブ
8. ISDA CDS engine
9. Fair spreadとFair upfront
10. MidPoint近似とISDA評価の比較

```{r chapter14-setup}
#| message: false
#| warning: false

library(tidyverse)
library(QuantLib)
library(GaussQuant)
```

# Part 1　フラットカーブによるCDS評価

## 1. CDS契約条件

1年物CDSを考える。

- 評価日：2022年9月19日
- 満期：2023年9月20日
- Notional：10,000,000
- Risk-free rate：10％
- CDS market spread：130bp
- Recovery rate：40％
- 契約Coupon：100bp

```{r chapter14-flat-cds-inputs}
flat_cds_input_tbl <- tibble::tribble(
  ~input,                    ~value,
  "trade_date",               "2022-09-19",
  "maturity_date",            "2023-09-20",
  "notional",                 "10000000",
  "risk_free_rate",           "0.10",
  "market_spread",            "0.0130",
  "contract_coupon",          "0.0100",
  "recovery_rate",            "0.40"
)

flat_cds_values <- flat_cds_input_tbl |>
  tibble::deframe()

trade_date_flat <- GaussQuant::date_GQL(
  flat_cds_values["trade_date"]
)

maturity_date_flat <- GaussQuant::date_GQL(
  flat_cds_values["maturity_date"]
)

notional_flat <- as.numeric(
  flat_cds_values["notional"]
)

risk_free_rate_flat <- as.numeric(
  flat_cds_values["risk_free_rate"]
)

market_spread_flat <- as.numeric(
  flat_cds_values["market_spread"]
)

contract_coupon_flat <- as.numeric(
  flat_cds_values["contract_coupon"]
)

recovery_rate_flat <- as.numeric(
  flat_cds_values["recovery_rate"]
)

GaussQuant::set_eval_date_GQL(
  trade_date_flat
)

cds_buyer_side <- GaussQuant::cds_buyer_side_GQL()
weekend_calendar <- QuantLib::WeekendsOnly()
actual_365 <- QuantLib::Actual365Fixed()
actual_360 <- QuantLib::Actual360()

GaussQuant::show_tbl_GQH(
  flat_cds_input_tbl,
  "Flat CDS input assumptions",
  n = 20
)
```

## 2. Hazard Rateの近似

Recovery Rateを$R$、CDS spreadを$s$とすると、フラットHazard Rateの簡単な近似は、

$$
\lambda
\approx
\frac{s}{1-R}
$$

である。

```{r chapter14-hazard-approximation}
hazard_rate_approximation <- market_spread_flat /
  (
    1 -
      recovery_rate_flat
  )

hazard_approximation_tbl <- tibble::tribble(
  ~metric,                    ~value,
  "market_spread",             market_spread_flat,
  "recovery_rate",             recovery_rate_flat,
  "loss_given_default",        1 - recovery_rate_flat,
  "hazard_rate_approx",        hazard_rate_approximation
)

GaussQuant::show_tbl_GQH(
  hazard_approximation_tbl,
  "Flat hazard-rate approximation",
  n = 20
)
```

## 3. CDS Schedule

Premiumを四半期ごとに支払うScheduleを作成する。

```{r chapter14-flat-cds-schedule}
cds_schedule_flat <- QuantLib::Schedule(
  trade_date_flat + 1L,
  maturity_date_flat,
  GaussQuant::period_months_GQL(3),
  weekend_calendar,
  "Following",
  "Unadjusted",
  "Forward",
  FALSE
)

GaussQuant::show_tbl_GQH(
  GaussQuant::schedule_table_GQL(
    cds_schedule_flat
  ),
  "CDS schedule: flat-curve example",
  n = 20
)
```

## 4. フラット割引カーブとHazard Curve

```{r chapter14-flat-curves}
discount_curve_flat <- GaussQuant::flat_curve_GQL(
  reference_date = trade_date_flat,
  rate = risk_free_rate_flat,
  day_counter = actual_365
)

discount_curve_handle_flat <- QuantLib::YieldTermStructureHandle(
  discount_curve_flat
)

hazard_curve_flat <- QuantLib::FlatHazardRate(
  trade_date_flat,
  QuantLib::QuoteHandle(
    QuantLib::SimpleQuote(
      hazard_rate_approximation
    )
  ),
  actual_365
)

hazard_curve_handle_flat <- QuantLib::DefaultProbabilityTermStructureHandle(
  hazard_curve_flat
)

flat_curve_check_tbl <- tibble::tribble(
  ~metric,                              ~value,
  "discount_factor_at_maturity",         discount_curve_flat$discount(
                                            maturity_date_flat
                                          ),
  "survival_probability_at_maturity",    hazard_curve_flat$survivalProbability(
                                            maturity_date_flat
                                          ),
  "default_probability_to_maturity",     1 -
                                          hazard_curve_flat$survivalProbability(
                                            maturity_date_flat
                                          ),
  "hazard_rate_at_maturity",             hazard_curve_flat$hazardRate(
                                            maturity_date_flat
                                          )
)

GaussQuant::show_tbl_GQH(
  flat_curve_check_tbl,
  "Flat discount and hazard-curve check",
  n = 20
)
```

## 5. MidPoint CDS Engine

MidPoint法では、各期間内のデフォルト発生時点を期間中点で代表させて近似する。

```{r chapter14-midpoint-cds}
midpoint_engine_flat <- GaussQuant::cds_midpoint_engine_GQL(
  probability_handle = hazard_curve_handle_flat,
  recovery_rate = recovery_rate_flat,
  discount_handle = discount_curve_handle_flat
)

cds_flat <- QuantLib::CreditDefaultSwap(
  cds_buyer_side,
  notional_flat,
  contract_coupon_flat,
  cds_schedule_flat,
  "Following",
  actual_360
)

cds_flat$setPricingEngine(
  midpoint_engine_flat
)

implied_hazard_rate_flat <- cds_flat$impliedHazardRate(
  GaussQuant::cds_npv_GQL(cds_flat),
  discount_curve_handle_flat,
  actual_365,
  recovery_rate_flat
)

cds_flat_summary_tbl <- dplyr::bind_rows(
  GaussQuant::cds_summary_GQL(
    cds_flat
  ),
  tibble::tribble(
    ~metric,                  ~value,
    "implied_hazard_rate",     implied_hazard_rate_flat
  )
)

GaussQuant::show_tbl_GQH(
  cds_flat_summary_tbl,
  "CDS summary: MidPoint engine with flat curves",
  n = 20
)
```

## 6. CDSの符号

プロテクション買い手から見た場合、

$$
NPV
=
DefaultLegNPV
+
CouponLegNPV
$$

となる。

```{r chapter14-cds-leg-check}
coupon_leg_npv_flat <- cds_flat$couponLegNPV()
default_leg_npv_flat <- cds_flat$defaultLegNPV()
cds_npv_flat <- GaussQuant::cds_npv_GQL(
  cds_flat
)

cds_leg_check_tbl <- tibble::tribble(
  ~metric,                 ~value,
  "coupon_leg_npv",         coupon_leg_npv_flat,
  "default_leg_npv",        default_leg_npv_flat,
  "sum_of_two_legs",        coupon_leg_npv_flat + default_leg_npv_flat,
  "reported_npv",           cds_npv_flat,
  "difference",             cds_npv_flat -
                            (
                              coupon_leg_npv_flat +
                                default_leg_npv_flat
                            )
)

GaussQuant::show_tbl_GQH(
  cds_leg_check_tbl,
  "CDS two-leg NPV check",
  n = 20
)
```

## 7. Zero-NPV CDSからHazard Rateを逆算

市場Spreadである130bpを契約Couponとし、NPVがゼロになるHazard Rateを逆算する。

```{r chapter14-zero-npv-hazard}
cds_zero_npv_flat <- QuantLib::CreditDefaultSwap(
  cds_buyer_side,
  notional_flat,
  market_spread_flat,
  cds_schedule_flat,
  "Following",
  actual_360
)

implied_hazard_zero_npv_flat <- cds_zero_npv_flat$impliedHazardRate(
  0,
  discount_curve_handle_flat,
  actual_365,
  recovery_rate_flat
)

zero_npv_hazard_tbl <- tibble::tribble(
  ~metric,                           ~value,
  "quoted_spread",                    market_spread_flat,
  "simple_hazard_approximation",      hazard_rate_approximation,
  "implied_hazard_zero_npv",          implied_hazard_zero_npv_flat,
  "difference",                       implied_hazard_zero_npv_flat -
                                      hazard_rate_approximation
)

GaussQuant::show_tbl_GQH(
  zero_npv_hazard_tbl,
  "Implied hazard rate from zero-NPV CDS",
  n = 20
)
```

## 8. CDSキャッシュフロー表

GaussQuantの`cds_cashflow_table_GQL()`は、Schedule、Hazard curve、Discount curveから、Premium legとDefault legの手計算に必要な情報を作成する。

```{r chapter14-flat-cds-cashflow-table}
cds_cashflow_flat_tbl <- GaussQuant::cds_cashflow_table_GQL(
  cds_schedule = cds_schedule_flat,
  protection_start_date = cds_flat$protectionStartDate(),
  coupon_rate = contract_coupon_flat,
  hazard_curve = hazard_curve_flat,
  discount_curve = discount_curve_flat,
  trade_date = trade_date_flat,
  notional = notional_flat
)

GaussQuant::show_tbl_GQH(
  cds_cashflow_flat_tbl,
  "CDS cash-flow table: flat example",
  n = 20
)
```

主な列は次のとおりである。

- `payment_date`：Premium支払日
- `accrual_start`、`accrual_end`：利息計算期間
- `coupon_amount`：Premium支払額
- `discount_factor`：割引係数
- `survival_probability`：生存確率
- `default_probability`：期間中のデフォルト確率
- `midpoint_discount_factor`：期間中点の割引係数
- `midpoint_survival_probability`：期間中点の生存確率

## 9. Premium legの手計算

Premium legは、期間中点の生存確率を使って次のように近似する。

$$
PV_{\text{premium}}
\approx
-Ns
\sum_i
\alpha_i
DF(t_i)
Q(m_i)
$$

```{r chapter14-flat-premium-leg-hand}
premium_leg_hand_flat <- -sum(
  cds_cashflow_flat_tbl$coupon_amount *
    cds_cashflow_flat_tbl$discount_factor *
    cds_cashflow_flat_tbl$midpoint_survival_probability,
  na.rm = TRUE
)
```

## 10. Default legの手計算

$$
PV_{\text{default}}
\approx
N(1-R)
\sum_i
DF(m_i)
\Delta Q_i
$$

```{r chapter14-flat-default-leg-hand}
default_leg_per_unit_hand_flat <- (
  1 -
    recovery_rate_flat
) *
  sum(
    cds_cashflow_flat_tbl$midpoint_discount_factor *
      cds_cashflow_flat_tbl$default_probability,
    na.rm = TRUE
  )

default_leg_hand_flat <- default_leg_per_unit_hand_flat *
  notional_flat
```

## 11. Risky PV01とFair Spread

Risky PV01は、CDS Couponを1単位支払う場合のPremium legの現在価値に相当する。

$$
RPV01
=
\sum_i
\alpha_i
DF(t_i)
Q(m_i)
$$

Fair spreadは、

$$
s_{\text{fair}}
=
\frac{
PV_{\text{default}}/N
}{
RPV01
}
$$

で近似できる。

```{r chapter14-flat-fair-spread-hand}
risky_pv01_hand_flat <- sum(
  cds_cashflow_flat_tbl$accrual_year_fraction_365 *
    cds_cashflow_flat_tbl$discount_factor *
    cds_cashflow_flat_tbl$midpoint_survival_probability,
  na.rm = TRUE
)

fair_spread_hand_flat <- default_leg_per_unit_hand_flat /
  (
    risky_pv01_hand_flat *
      365 /
      360
  )

cds_npv_hand_flat <- premium_leg_hand_flat +
  default_leg_hand_flat
```

## 12. 手計算とQuantLibの比較

```{r chapter14-flat-hand-check}
flat_hand_check_tbl <- tibble::tribble(
  ~metric,               ~hand_value,               ~quantlib_value,
  "coupon_leg_npv",       premium_leg_hand_flat,      coupon_leg_npv_flat,
  "default_leg_npv",      default_leg_hand_flat,      default_leg_npv_flat,
  "cds_npv",              cds_npv_hand_flat,          cds_npv_flat,
  "fair_spread",          fair_spread_hand_flat,      GaussQuant::cds_fair_spread_GQL(cds_flat)
) |>
  dplyr::mutate(
    difference = hand_value -
      quantlib_value
  )

GaussQuant::show_tbl_GQH(
  flat_hand_check_tbl,
  "CDS hand calculation and QuantLib comparison",
  n = 20
)

flat_hand_summary_tbl <- tibble::tribble(
  ~metric,                         ~value,
  "risky_pv01",                     risky_pv01_hand_flat,
  "default_leg_per_unit",           default_leg_per_unit_hand_flat,
  "hand_fair_spread",               fair_spread_hand_flat,
  "quantlib_fair_spread",           GaussQuant::cds_fair_spread_GQL(cds_flat),
  "fair_spread_difference",         fair_spread_hand_flat -
                                    GaussQuant::cds_fair_spread_GQL(cds_flat)
)

GaussQuant::show_tbl_GQH(
  flat_hand_summary_tbl,
  "CDS flat-example hand-check summary",
  n = 20
)
```

MidPoint engineは、デフォルト時点を各期間の中点で近似するため、CDSの二つのレグとHazard Rateの関係を理解するのに適している。

# Part 2　TONAカーブとISDA CDS Engine

## 13. 5年物CDSの契約条件

2022年8月19日を取引日とし、5年物CDSをISDA engineで評価する。

市場Spreadは30.426bp、契約Couponは100bpである。契約Couponが市場Spreadと異なるため、契約時点の価値はゼロにならず、Fair upfrontが発生する。

```{r chapter14-isda-cds-inputs}
isda_cds_input_tbl <- tibble::tribble(
  ~input,                     ~value,
  "trade_date",                "2022-08-19",
  "cds_tenor_years",           "5",
  "market_spread_bp",          "30.426",
  "contract_coupon_bp",        "100",
  "notional",                  "10000000",
  "recovery_rate",             "0.40"
)

isda_cds_values <- isda_cds_input_tbl |>
  tibble::deframe()

trade_date_isda <- GaussQuant::date_GQL(
  isda_cds_values["trade_date"]
)

cds_tenor_years_isda <- as.integer(
  isda_cds_values["cds_tenor_years"]
)

cds_tenor_isda <- GaussQuant::period_years_GQL(
  cds_tenor_years_isda
)

market_spread_isda <- as.numeric(
  isda_cds_values["market_spread_bp"]
) / 10000

contract_coupon_isda <- as.numeric(
  isda_cds_values["contract_coupon_bp"]
) / 10000

notional_isda <- as.numeric(
  isda_cds_values["notional"]
)

recovery_rate_isda <- as.numeric(
  isda_cds_values["recovery_rate"]
)

GaussQuant::set_eval_date_GQL(
  trade_date_isda
)

cds_buyer_side_isda <- GaussQuant::cds_buyer_side_GQL()

GaussQuant::show_tbl_GQH(
  isda_cds_input_tbl,
  "ISDA CDS input assumptions",
  n = 20
)
```

## 14. CDS2015満期日

標準CDSでは、単純に取引日から5年後を満期とするのではなく、CDS IMM日とCDS2015ルールに従って満期を決定する。

```{r chapter14-cds2015-maturity}
maturity_date_isda <- QuantLib::cdsMaturity(
  trade_date_isda,
  cds_tenor_isda,
  "CDS2015"
)

cds2015_maturity_tbl <- tibble::tribble(
  ~metric,          ~value,
  "trade_date",      GaussQuant::iso_GQL(trade_date_isda),
  "cds_tenor",       "5Y",
  "maturity_date",   GaussQuant::iso_GQL(maturity_date_isda)
)

GaussQuant::show_tbl_GQH(
  cds2015_maturity_tbl,
  "CDS2015 maturity-date check",
  n = 20
)
```

## 15. CDS用カレンダーとSchedule

元コードの設定を維持し、`WeekendsOnly()`へ日本の一部祝日を追加する。

```{r chapter14-isda-calendar-schedule}
cds_calendar_isda <- QuantLib::WeekendsOnly()

japan_holiday_tbl <- tibble::tribble(
  ~holiday,
  "2024-03-20",
  "2025-03-20",
  "2026-03-20",
  "2027-03-22",
  "2026-09-21",
  "2026-09-22",
  "2026-09-23"
)

purrr::walk(
  japan_holiday_tbl$holiday,
  \(holiday) tryCatch(
    cds_calendar_isda$addHoliday(
      GaussQuant::date_GQL(holiday)
    ),
    error = \(e) NULL
  )
)

cds_schedule_isda <- QuantLib::Schedule(
  trade_date_isda,
  maturity_date_isda,
  GaussQuant::period_months_GQL(3),
  cds_calendar_isda,
  "Following",
  "Unadjusted",
  "CDS2015",
  FALSE
)

GaussQuant::show_tbl_GQH(
  japan_holiday_tbl,
  "Additional CDS calendar holidays",
  n = 20
)

GaussQuant::show_tbl_GQH(
  GaussQuant::schedule_table_GQL(
    cds_schedule_isda
  ),
  "CDS schedule: 5Y CDS2015 example",
  n = 30
)
```

## 16. TONA市場データ

```{r chapter14-tona-market-data}
tona_quote_tbl <- tibble::tribble(
  ~kind,  ~tenor, ~rate_pct,
  "depo", "1D",   -0.00900,
  "ois",  "1M",   -0.01807,
  "ois",  "6M",   -0.01043,
  "ois",  "12M",   0.01250,
  "ois",  "18M",   0.03125,
  "ois",  "2Y",     0.04875,
  "ois",  "3Y",     0.07375,
  "ois",  "5Y",     0.11854,
  "ois",  "7Y",     0.19146
) |>
  dplyr::mutate(
    as_of_date = as.Date(
      "2022-08-19"
    ),
    currency = "JPY",
    instrument = "TONA",
    rate = rate_pct / 100
  ) |>
  dplyr::select(
    as_of_date,
    currency,
    instrument,
    kind,
    tenor,
    rate
  )

GaussQuant::show_tbl_GQH(
  tona_quote_tbl,
  "TONA input quotes",
  n = 20
)
```

## 17. TONA OISカーブの構築

```{r chapter14-tona-curve-build}
tona_curve_envs <- GaussQuant::ir_build_ois_curve_envs_GQH(
  quotes = tona_quote_tbl,
  trade_date = "2022-08-19",
  verbose = TRUE
)

tona_curve_env <- tona_curve_envs[["JPY::TONA"]]

if (is.null(tona_curve_env)) {
  tona_curve_env <- tona_curve_envs[[1]]
}

tona_discount_curve <- tona_curve_env$curve
tona_discount_curve_handle <- tona_curve_env$curve_handle
tona_pricing_date <- tona_discount_curve$referenceDate()

GaussQuant::set_eval_date_GQL(
  tona_pricing_date
)

tona_curve_check_tbl <- tibble::tibble(
  tenor_year = c(
    1,
    2,
    3,
    5,
    7
  )
) |>
  dplyr::mutate(
    discount_factor = purrr::map_dbl(
      tenor_year,
      \(year_value) tona_discount_curve$discount(
        year_value
      )
    ),
    continuous_zero_rate = -log(
      discount_factor
    ) / tenor_year
  )

GaussQuant::show_tbl_GQH(
  tona_curve_check_tbl,
  "TONA discount-curve check",
  n = 20
)
```

## 18. Zero-NPV CDSからHazard Rateを逆算

市場Spreadを契約Couponとして利用し、NPVがゼロになるフラットHazard RateをISDA方式で逆算する。

```{r chapter14-isda-implied-hazard}
cds_zero_npv_isda <- QuantLib::CreditDefaultSwap(
  cds_buyer_side_isda,
  notional_isda,
  market_spread_isda,
  cds_schedule_isda,
  "Following",
  actual_360,
  TRUE,
  TRUE,
  trade_date_isda,
  QuantLib::FaceValueClaim(),
  QuantLib::Actual360()
)

hazard_rate_isda <- cds_zero_npv_isda$impliedHazardRate(
  0,
  tona_discount_curve_handle,
  actual_365,
  recovery_rate_isda,
  1e-10,
  "ISDA"
)

hazard_curve_isda <- QuantLib::FlatHazardRate(
  0L,
  cds_calendar_isda,
  QuantLib::QuoteHandle(
    QuantLib::SimpleQuote(
      hazard_rate_isda
    )
  ),
  actual_365
)

hazard_curve_handle_isda <- QuantLib::DefaultProbabilityTermStructureHandle(
  hazard_curve_isda
)

isda_hazard_check_tbl <- tibble::tribble(
  ~metric,                              ~value,
  "market_spread",                       market_spread_isda,
  "recovery_rate",                       recovery_rate_isda,
  "implied_hazard_rate",                 hazard_rate_isda,
  "simple_hazard_approximation",         market_spread_isda /
                                         (
                                           1 -
                                             recovery_rate_isda
                                         ),
  "survival_probability_at_maturity",    hazard_curve_isda$survivalProbability(
                                           maturity_date_isda
                                         )
)

GaussQuant::show_tbl_GQH(
  isda_hazard_check_tbl,
  "ISDA implied hazard-rate check",
  n = 20
)
```

## 19. ISDA CDS Engine

契約Couponが市場Spreadより高いため、プロテクション買い手のPremium負担が大きくなり、契約価値は一般に負になる。その差はFair upfrontで調整される。

```{r chapter14-isda-engine}
isda_engine <- GaussQuant::cds_isda_engine_GQL(
  hazard_curve_handle = hazard_curve_handle_isda,
  recovery_rate = recovery_rate_isda,
  discount_curve_handle = tona_discount_curve_handle
)

cds_isda <- QuantLib::CreditDefaultSwap(
  cds_buyer_side_isda,
  notional_isda,
  contract_coupon_isda,
  cds_schedule_isda,
  "Following",
  actual_360,
  TRUE,
  TRUE,
  trade_date_isda,
  QuantLib::FaceValueClaim(),
  QuantLib::Actual360()
)

cds_isda$setPricingEngine(
  isda_engine
)

implied_hazard_from_priced_cds <- cds_isda$impliedHazardRate(
  GaussQuant::cds_npv_GQL(cds_isda),
  tona_discount_curve_handle,
  actual_365,
  recovery_rate_isda
)
```

## 20. Accrual rebateと三要素の確認

標準CDSでは、契約開始日と前回の標準Coupon日との関係により、Accrual rebateが発生する。

```{r chapter14-isda-leg-check}
coupon_leg_npv_isda <- cds_isda$couponLegNPV()
default_leg_npv_isda <- cds_isda$defaultLegNPV()
accrual_rebate_npv_isda <- cds_isda$accrualRebateNPV()
cds_npv_isda <- GaussQuant::cds_npv_GQL(
  cds_isda
)

three_component_sum_isda <- coupon_leg_npv_isda +
  default_leg_npv_isda +
  accrual_rebate_npv_isda

isda_leg_check_tbl <- tibble::tribble(
  ~metric,                    ~value,
  "coupon_leg_npv",            coupon_leg_npv_isda,
  "default_leg_npv",           default_leg_npv_isda,
  "accrual_rebate_npv",        accrual_rebate_npv_isda,
  "three_component_sum",       three_component_sum_isda,
  "reported_npv",              cds_npv_isda,
  "difference",                cds_npv_isda -
                               three_component_sum_isda
)

GaussQuant::show_tbl_GQH(
  isda_leg_check_tbl,
  "ISDA CDS three-component NPV check",
  n = 20
)
```

## 21. Fair spreadとFair upfront

Fair spreadは、UpfrontなしでNPVをゼロにするRunning spreadである。

Fair upfrontは、契約Couponを固定したまま、NPVをゼロにするために契約開始時に授受する金額をNotional比率で表したものである。

```{r chapter14-fair-upfront}
fair_spread_isda <- GaussQuant::cds_fair_spread_GQL(
  cds_isda
)

fair_upfront_isda <- cds_isda$fairUpfront()

fair_upfront_amount_isda <- fair_upfront_isda *
  notional_isda

accrual_rebate_amount_isda <- cds_isda$accrualRebate()$amount() *
  (-1)

settlement_amount_isda <- fair_upfront_amount_isda +
  accrual_rebate_amount_isda

isda_cds_summary_tbl <- dplyr::bind_rows(
  GaussQuant::cds_summary_GQL(
    cds_isda
  ),
  tibble::tribble(
    ~metric,                         ~value,
    "accrual_rebate_npv",             accrual_rebate_npv_isda,
    "three_component_sum",            three_component_sum_isda,
    "implied_hazard_rate",            implied_hazard_from_priced_cds,
    "fair_upfront",                   fair_upfront_isda,
    "fair_upfront_amount",            fair_upfront_amount_isda,
    "accrual_rebate_amount",          accrual_rebate_amount_isda,
    "settlement_amount",              settlement_amount_isda
  )
)

GaussQuant::show_tbl_GQH(
  isda_cds_summary_tbl,
  "CDS summary: ISDA engine with TONA curve",
  n = 30
)
```

## 22. Fair upfrontの符号

この例では契約Couponが100bpであるのに対し、市場Spreadは約30.426bpである。

プロテクション買い手は市場水準より高いPremiumを支払うため、契約開始時に補償を受ける必要がある。符号規約はNPV、Fair upfront、Accrual rebate、Settlement amountを一緒に確認する。

```{r chapter14-upfront-sign-check}
upfront_sign_check_tbl <- tibble::tribble(
  ~metric,                     ~value,
  "market_spread",              market_spread_isda,
  "contract_coupon",            contract_coupon_isda,
  "coupon_minus_market",        contract_coupon_isda -
                                market_spread_isda,
  "cds_npv",                    cds_npv_isda,
  "fair_upfront",               fair_upfront_isda,
  "fair_upfront_amount",        fair_upfront_amount_isda,
  "accrual_rebate_amount",      accrual_rebate_amount_isda,
  "settlement_amount",          settlement_amount_isda
)

GaussQuant::show_tbl_GQH(
  upfront_sign_check_tbl,
  "ISDA CDS upfront sign check",
  n = 20
)
```

## 23. ISDA CDSキャッシュフロー表

```{r chapter14-isda-cashflow-table}
cds_cashflow_isda_tbl <- GaussQuant::cds_cashflow_table_GQL(
  cds_schedule = cds_schedule_isda,
  protection_start_date = cds_isda$protectionStartDate(),
  coupon_rate = contract_coupon_isda,
  hazard_curve = hazard_curve_isda,
  discount_curve = tona_discount_curve,
  trade_date = tona_pricing_date,
  notional = notional_isda
)

GaussQuant::show_tbl_GQH(
  cds_cashflow_isda_tbl,
  "CDS cash-flow table: 5Y ISDA example",
  n = 30
)
```

## 24. MidPoint型Premium legとDefault leg

ISDA engineは、日付規則、Accrual on default、数値積分、曲線補間などをより厳密に扱う。

比較のため、Part 1と同じMidPoint型の簡易近似を計算する。厳密一致は期待しない。

```{r chapter14-isda-hand-legs}
premium_leg_hand_isda <- -sum(
  cds_cashflow_isda_tbl$coupon_amount *
    cds_cashflow_isda_tbl$discount_factor *
    cds_cashflow_isda_tbl$midpoint_survival_probability,
  na.rm = TRUE
)

default_leg_per_unit_hand_isda <- (
  1 -
    recovery_rate_isda
) *
  sum(
    cds_cashflow_isda_tbl$midpoint_discount_factor *
      cds_cashflow_isda_tbl$default_probability,
    na.rm = TRUE
  )

default_leg_hand_isda <- default_leg_per_unit_hand_isda *
  notional_isda
```

## 25. Risky PV01の近似

最初のCoupon期間は標準Coupon日と取引日の関係により通常の四半期期間とは異なる場合があるため、実際の日数からActual/360の係数を計算する。

```{r chapter14-isda-rpv01-hand}
valid_cashflow_isda_tbl <- cds_cashflow_isda_tbl |>
  dplyr::filter(
    !is.na(accrual_start),
    !is.na(accrual_end)
  ) |>
  dplyr::mutate(
    accrual_start_r = as.Date(
      accrual_start
    ),
    accrual_end_r = as.Date(
      accrual_end
    ),
    accrual_year_fraction_360 = as.numeric(
      accrual_end_r -
        accrual_start_r
    ) / 360
  )

risky_pv01_hand_isda <- sum(
  valid_cashflow_isda_tbl$accrual_year_fraction_360 *
    valid_cashflow_isda_tbl$discount_factor *
    valid_cashflow_isda_tbl$midpoint_survival_probability,
  na.rm = TRUE
)

fair_spread_hand_isda <- default_leg_per_unit_hand_isda /
  risky_pv01_hand_isda

cds_npv_hand_isda <- premium_leg_hand_isda +
  default_leg_hand_isda +
  accrual_rebate_npv_isda
```

## 26. ISDA engineと手計算近似の比較

```{r chapter14-isda-hand-check}
isda_hand_check_tbl <- tibble::tribble(
  ~metric,               ~hand_value,               ~isda_value,
  "coupon_leg_npv",       premium_leg_hand_isda,      coupon_leg_npv_isda,
  "default_leg_npv",      default_leg_hand_isda,      default_leg_npv_isda,
  "cds_npv",              cds_npv_hand_isda,          cds_npv_isda,
  "fair_spread",          fair_spread_hand_isda,      fair_spread_isda
) |>
  dplyr::mutate(
    difference = hand_value -
      isda_value
  )

GaussQuant::show_tbl_GQH(
  isda_hand_check_tbl,
  "MidPoint-style approximation and ISDA comparison",
  n = 20
)

isda_hand_summary_tbl <- tibble::tribble(
  ~metric,                         ~value,
  "risky_pv01_hand",                risky_pv01_hand_isda,
  "default_leg_per_unit_hand",      default_leg_per_unit_hand_isda,
  "hand_fair_spread",               fair_spread_hand_isda,
  "isda_fair_spread",               fair_spread_isda,
  "fair_spread_difference",         fair_spread_hand_isda -
                                    fair_spread_isda,
  "hand_npv",                       cds_npv_hand_isda,
  "isda_npv",                       cds_npv_isda,
  "npv_difference",                 cds_npv_hand_isda -
                                    cds_npv_isda
)

GaussQuant::show_tbl_GQH(
  isda_hand_summary_tbl,
  "ISDA CDS hand-check summary",
  n = 20
)
```

## 27. フラット例とISDA例の比較

```{r chapter14-model-comparison}
cds_model_comparison_tbl <- tibble::tribble(
  ~example,   ~engine,     ~maturity,                              ~market_spread,       ~coupon,                 ~hazard_rate,                  ~fair_spread,                       ~npv,
  "Flat 1Y",  "MidPoint",  GaussQuant::iso_GQL(maturity_date_flat), market_spread_flat,    contract_coupon_flat,    implied_hazard_rate_flat,       GaussQuant::cds_fair_spread_GQL(cds_flat), cds_npv_flat,
  "TONA 5Y",  "ISDA",      GaussQuant::iso_GQL(maturity_date_isda), market_spread_isda,    contract_coupon_isda,    hazard_rate_isda,               fair_spread_isda,                   cds_npv_isda
)

GaussQuant::show_tbl_GQH(
  cds_model_comparison_tbl,
  "CDS pricing-model comparison",
  n = 20
)
```

# 第14章のまとめ

本章では、CDS評価を二つの段階で確認した。

Part 1では、フラット割引カーブとフラットHazard Curveを利用し、MidPoint engineによる基本的なCDS評価を行った。

Part 2では、TONA OISカーブとISDA engineを利用し、標準的なCDS評価に必要なFair upfront、Accrual rebate、CDS2015日付規則を確認した。

CDSの基本関係は、

$$
NPV
=
PV_{\text{default leg}}
+
PV_{\text{premium leg}}
+
PV_{\text{accrual rebate}}
$$

である。

また、Fair spreadは、

$$
PV_{\text{default leg}}
+
PV_{\text{premium leg at fair spread}}
=
0
$$

を満たすSpreadである。

MidPoint型の手計算近似は経済構造の理解に有用だが、ISDA engineとは、デフォルト時点、Accrued premium、日付規則、積分方法、曲線補間、数値精度が異なる。そのため、両者の結果が完全に一致するとは限らない。

再利用可能な処理はGaussQuantへ集約し、LagrangeFinance側には市場入力、契約条件、標準日付規則、手計算、比較表、解説を残した。

```{r chapter14-completion}
cat("\nChapter 14 Credit Risk and CDS GaussQuant rewrite completed successfully.\n")
```
