# 第15章 エキゾチック・デリバティブ：PRDC

PRDC（Power Reverse Dual Currency Note）は、為替レートに連動するCouponを支払う長期の仕組債である。

典型的なPRDC Couponは、次の形で表される。

$$
C_t
=
\min\left[
C_{\max},
\max\left(
a\frac{S_t}{S_0}-b,
C_{\min}
\right)
\right].
$$

ここで、

- $S_t$：Coupon決定日における為替レート
- $S_0$：基準為替レート
- $a$：為替連動係数
- $b$：固定控除率
- $C_{\min}$：Floor
- $C_{\max}$：Cap

である。

本章では、Domestic／Foreign金利カーブとGarman–Kohlhagen FX Processを使ってCoupon日ベースのFXパスを生成し、非Callable PRDCの期待Coupon、Coupon leg、Redemption leg、現在価値、感応度、Monte Carlo誤差を確認する。

```{r chapter15-setup}
#| message: false
#| warning: false

suppressPackageStartupMessages({
  library(tidyverse)
  library(QuantLib)
  library(GaussQuant)
})
```

# Part 1　PRDCの商品構造とFXパス

## 1. PRDCの契約条件

この例では、2015年9月3日から2041年9月3日までの半年Coupon型PRDCを考える。

最初の1年間は固定Couponを支払い、その後は為替連動Couponへ移行する。評価日は2023年4月11日であるため、固定Intro Coupon期間はすでに終了している。

```{r chapter15-product-inputs}
prdc_input_tbl <- tibble::tribble(
  ~input, ~value,
  "valuation_date", "2023-04-11",
  "effective_date", "2015-09-03",
  "termination_date", "2041-09-03",
  "intro_coupon_end_date", "2016-09-03",
  "notional_jpy", "300000000",
  "intro_coupon_rate", "0.022",
  "coupon_frequency_months", "6",
  "domestic_rate", "0.01",
  "foreign_rate", "0.03",
  "discount_rate", "0.005",
  "fx_volatility", "0.10",
  "fx_spot", "133.2681",
  "coupon_fx_base", "120",
  "coupon_leverage", "0.122",
  "coupon_subtraction", "0.10",
  "coupon_floor", "0",
  "coupon_cap", "0.022",
  "number_of_paths", "10000",
  "random_seed", "123"
)

prdc_input <- prdc_input_tbl |>
  tibble::deframe()

valuation_date_prdc <- as.Date(prdc_input[["valuation_date"]])
effective_date_prdc <- as.Date(prdc_input[["effective_date"]])
termination_date_prdc <- as.Date(prdc_input[["termination_date"]])
intro_coupon_end_date_prdc <- as.Date(prdc_input[["intro_coupon_end_date"]])

valuation_date_ql_prdc <- GaussQuant::date_GQL(as.character(valuation_date_prdc))
effective_date_ql_prdc <- GaussQuant::date_GQL(as.character(effective_date_prdc))
termination_date_ql_prdc <- GaussQuant::date_GQL(as.character(termination_date_prdc))
intro_coupon_end_date_ql_prdc <- GaussQuant::date_GQL(as.character(intro_coupon_end_date_prdc))

notional_prdc <- as.numeric(prdc_input[["notional_jpy"]])
intro_coupon_rate_prdc <- as.numeric(prdc_input[["intro_coupon_rate"]])
coupon_frequency_months_prdc <- as.integer(prdc_input[["coupon_frequency_months"]])
domestic_rate_prdc <- as.numeric(prdc_input[["domestic_rate"]])
foreign_rate_prdc <- as.numeric(prdc_input[["foreign_rate"]])
discount_rate_prdc <- as.numeric(prdc_input[["discount_rate"]])
fx_volatility_prdc <- as.numeric(prdc_input[["fx_volatility"]])
fx_spot_prdc <- as.numeric(prdc_input[["fx_spot"]])
coupon_fx_base_prdc <- as.numeric(prdc_input[["coupon_fx_base"]])
coupon_leverage_prdc <- as.numeric(prdc_input[["coupon_leverage"]])
coupon_subtraction_prdc <- as.numeric(prdc_input[["coupon_subtraction"]])
coupon_floor_prdc <- as.numeric(prdc_input[["coupon_floor"]])
coupon_cap_prdc <- as.numeric(prdc_input[["coupon_cap"]])
number_of_paths_prdc <- as.integer(prdc_input[["number_of_paths"]])
random_seed_prdc <- as.integer(prdc_input[["random_seed"]])

GaussQuant::set_eval_date_GQL(valuation_date_ql_prdc)

GaussQuant::show_tbl_GQH(
  prdc_input_tbl,
  "PRDC product and model assumptions",
  n = 30
)
```

## 2. Coupon Schedule

```{r chapter15-coupon-schedules}
prdc_calendar <- QuantLib::TARGET()
prdc_day_counter <- QuantLib::Actual360()

coupon_schedule_prdc <- QuantLib::Schedule(
  effective_date_ql_prdc,
  termination_date_ql_prdc,
  GaussQuant::period_months_GQL(coupon_frequency_months_prdc),
  prdc_calendar,
  "ModifiedFollowing",
  "ModifiedFollowing",
  "Backward",
  FALSE
)

intro_coupon_schedule_prdc <- QuantLib::Schedule(
  effective_date_ql_prdc,
  intro_coupon_end_date_ql_prdc,
  GaussQuant::period_months_GQL(coupon_frequency_months_prdc),
  prdc_calendar,
  "ModifiedFollowing",
  "ModifiedFollowing",
  "Backward",
  FALSE
)

coupon_schedule_tbl <- GaussQuant::schedule_table_GQL(coupon_schedule_prdc)
intro_coupon_schedule_tbl <- GaussQuant::schedule_table_GQL(intro_coupon_schedule_prdc)

GaussQuant::show_tbl_GQH(
  coupon_schedule_tbl,
  "PRDC full coupon schedule",
  n = 60
)

GaussQuant::show_tbl_GQH(
  intro_coupon_schedule_tbl,
  "PRDC introductory fixed-coupon schedule",
  n = 20
)
```

## 3. Domestic、Foreign、Discountカーブ

Garman–Kohlhagenモデルでは、FX SpotをDomestic currency建てForeign currency価格として表す。

本章では、

$$
S_t
=
\text{JPY per unit of foreign currency}
$$

と解釈する。このときDomestic curveはJPY金利、Foreign curveは外国通貨金利である。

```{r chapter15-market-curves}
domestic_curve_prdc <- QuantLib::FlatForward(
  valuation_date_ql_prdc,
  GaussQuant::quote_handle_GQL(domestic_rate_prdc),
  prdc_day_counter
)

foreign_curve_prdc <- QuantLib::FlatForward(
  valuation_date_ql_prdc,
  GaussQuant::quote_handle_GQL(foreign_rate_prdc),
  prdc_day_counter
)

discount_curve_prdc <- QuantLib::FlatForward(
  valuation_date_ql_prdc,
  GaussQuant::quote_handle_GQL(discount_rate_prdc),
  prdc_day_counter
)

domestic_curve_handle_prdc <- QuantLib::YieldTermStructureHandle(domestic_curve_prdc)
foreign_curve_handle_prdc <- QuantLib::YieldTermStructureHandle(foreign_curve_prdc)

curve_summary_tbl <- tibble::tribble(
  ~curve, ~flat_rate,
  "Domestic FX curve", domestic_rate_prdc,
  "Foreign FX curve", foreign_rate_prdc,
  "PRDC discount curve", discount_rate_prdc
)

GaussQuant::show_tbl_GQH(
  curve_summary_tbl,
  "PRDC flat-curve assumptions",
  n = 20
)
```

## 4. FXボラティリティとGarman–Kohlhagen Process

リスク中立測度の下でFX Spotは、

$$
\frac{dS_t}{S_t}
=
(r_d-r_f)\,dt
+
\sigma_{\mathrm{FX}}\,dW_t
$$

に従う。

```{r chapter15-fx-process}
fx_volatility_curve_prdc <- QuantLib::BlackConstantVol(
  valuation_date_ql_prdc,
  QuantLib::NullCalendar(),
  GaussQuant::quote_handle_GQL(fx_volatility_prdc),
  prdc_day_counter
)

fx_volatility_handle_prdc <- QuantLib::BlackVolTermStructureHandle(
  fx_volatility_curve_prdc
)

fx_process_prdc <- GaussQuant::fx_process_GQL(
  spot = fx_spot_prdc,
  foreign_curve_handle = foreign_curve_handle_prdc,
  domestic_curve_handle = domestic_curve_handle_prdc,
  volatility_handle = fx_volatility_handle_prdc
)

fx_market_summary_tbl <- tibble::tribble(
  ~metric, ~value,
  "fx_spot", fx_spot_prdc,
  "fx_volatility", fx_volatility_prdc,
  "domestic_rate", domestic_rate_prdc,
  "foreign_rate", foreign_rate_prdc,
  "discount_rate", discount_rate_prdc
)

GaussQuant::show_tbl_GQH(
  fx_market_summary_tbl,
  "PRDC FX market assumptions",
  n = 20
)
```

## 5. Coupon日ベースの時間グリッド

```{r chapter15-time-grid}
fx_path_generator_prdc <- GaussQuant::fx_path_generator_GQL(
  valuation_date = valuation_date_prdc,
  coupon_schedule = coupon_schedule_prdc,
  day_counter = prdc_day_counter,
  process = fx_process_prdc
)

time_grid_tbl <- tibble::tibble(
  coupon_number = seq_along(fx_path_generator_prdc$remaining_coupon_dates),
  coupon_date = fx_path_generator_prdc$remaining_coupon_dates,
  time_from_valuation = fx_path_generator_prdc$coupon_times,
  time_step = fx_path_generator_prdc$time_steps
)

GaussQuant::show_tbl_GQH(
  time_grid_tbl,
  "PRDC remaining coupon-date time grid",
  n = 60
)

path_generator_summary_tbl <- tibble::tibble(
  metric = c(
    "valuation_date",
    "remaining_coupon_dates",
    "number_of_steps",
    "first_coupon_time",
    "final_coupon_time"
  ),
  value = c(
    as.character(fx_path_generator_prdc$valuation_date),
    as.character(length(fx_path_generator_prdc$remaining_coupon_dates)),
    as.character(fx_path_generator_prdc$number_of_steps),
    format(min(fx_path_generator_prdc$coupon_times), digits = 8),
    format(max(fx_path_generator_prdc$coupon_times), digits = 8)
  )
)

GaussQuant::show_tbl_GQH(
  path_generator_summary_tbl,
  "PRDC FX path-generator summary",
  n = 20
)
```

## 6. PRDC Coupon Payoff

この例のCouponは、

$$
C(S)
=
\min\left[
2.2\%,
\max\left(
12.2\%\frac{S}{120}-10\%,
0
\right)
\right]
$$

である。

```{r chapter15-payoff-table}
fx_payoff_grid_tbl <- tibble::tibble(
  fx_rate = seq(80, 180, by = 2)
) |>
  dplyr::mutate(
    uncapped_coupon = coupon_leverage_prdc * fx_rate / coupon_fx_base_prdc -
      coupon_subtraction_prdc,
    coupon_rate = GaussQuant::prdc_coupon_GQL(
      fx_rate = fx_rate,
      fx_base = coupon_fx_base_prdc,
      leverage = coupon_leverage_prdc,
      subtraction = coupon_subtraction_prdc,
      floor_rate = coupon_floor_prdc,
      cap_rate = coupon_cap_prdc
    )
  )

GaussQuant::show_tbl_GQH(
  fx_payoff_grid_tbl,
  "PRDC coupon payoff table",
  n = 60
)
```

```{r chapter15-payoff-plot}
#| fig-width: 9
#| fig-height: 5

prdc_payoff_plot <- ggplot2::ggplot(
  fx_payoff_grid_tbl,
  ggplot2::aes(x = fx_rate, y = coupon_rate)
) +
  ggplot2::geom_line(linewidth = 0.8) +
  ggplot2::scale_y_continuous(
    labels = scales::label_percent(accuracy = 0.01)
  ) +
  ggplot2::labs(
    title = "PRDC coupon payoff",
    subtitle = "Floored and capped FX-linked coupon",
    x = "FX rate",
    y = "Coupon rate"
  ) +
  ggplot2::theme_minimal()

print(prdc_payoff_plot)
```

## 7. サンプルFXパス

Monte Carlo評価へ進む前に、少数のFXパスを生成して確認する。

```{r chapter15-sample-fx-paths}
sample_path_count <- 20L

sample_fx_path_matrix <- GaussQuant::prdc_path_matrix_GQL(
  path_generator = fx_path_generator_prdc,
  n_paths = sample_path_count,
  seed = random_seed_prdc
)

sample_fx_path_tbl <- purrr::map_dfr(
  seq_len(ncol(sample_fx_path_matrix)),
  \(path_id) {
    path_values <- sample_fx_path_matrix[, path_id]

    tibble::tibble(
      path_id = path_id,
      coupon_number = seq_along(path_values),
      coupon_date = fx_path_generator_prdc$remaining_coupon_dates,
      time = fx_path_generator_prdc$coupon_times,
      fx_rate = path_values,
      coupon_rate = GaussQuant::prdc_coupon_GQL(
        fx_rate = path_values,
        fx_base = coupon_fx_base_prdc,
        leverage = coupon_leverage_prdc,
        subtraction = coupon_subtraction_prdc,
        floor_rate = coupon_floor_prdc,
        cap_rate = coupon_cap_prdc
      )
    )
  }
)

GaussQuant::show_tbl_GQH(
  sample_fx_path_tbl,
  "Sample PRDC FX and coupon paths",
  n = 40
)
```

```{r chapter15-sample-path-plot}
#| fig-width: 9
#| fig-height: 5

sample_fx_path_plot <- ggplot2::ggplot(
  sample_fx_path_tbl,
  ggplot2::aes(x = time, y = fx_rate, group = path_id)
) +
  ggplot2::geom_line(linewidth = 0.5, alpha = 0.7) +
  ggplot2::labs(
    title = "Sample FX paths for PRDC valuation",
    x = "Time from valuation date (years)",
    y = "FX rate"
  ) +
  ggplot2::theme_minimal()

print(sample_fx_path_plot)
```

```{r chapter15-part1-completion}
cat("\nChapter 15 Part 1 PRDC structure and FX path generation completed successfully.\n")
```

# Part 2　Monte CarloによるPRDC評価

## 8. Monte Carlo評価

各Coupon日の期待Coupon rateは、$N$本のFXパスから、

$$
E[C(S_{t_i})]
\approx
\frac{1}{N}
\sum_{j=1}^{N}
C(S_{t_i}^{(j)})
$$

として近似する。

PRDCの現在価値は、

$$
PV
=
\sum_i
DF(t_i)N_0\alpha_iE[C(S_{t_i})]
+
DF(T)N_0
$$

である。

```{r chapter15-intro-coupon-dates}
intro_coupon_dates_prdc <- GaussQuant::schedule_dates_GQL(
  intro_coupon_schedule_prdc
)$schedule_date

remaining_intro_coupon_dates_prdc <- intro_coupon_dates_prdc[
  intro_coupon_dates_prdc > valuation_date_prdc
]

intro_coupon_status_tbl <- tibble::tibble(
  metric = c(
    "intro_coupon_rate",
    "total_intro_schedule_dates",
    "remaining_intro_coupon_dates",
    "has_remaining_intro_coupon"
  ),
  value = c(
    format(intro_coupon_rate_prdc, digits = 8),
    as.character(length(intro_coupon_dates_prdc)),
    as.character(length(remaining_intro_coupon_dates_prdc)),
    as.character(length(remaining_intro_coupon_dates_prdc) > 0)
  )
)

GaussQuant::show_tbl_GQH(
  intro_coupon_status_tbl,
  "PRDC introductory coupon status",
  n = 20
)
```

## 9. PRDCの一括評価

```{r chapter15-prdc-result}
prdc_result <- GaussQuant::prdc_npv_GQL(
  valuation_date = valuation_date_prdc,
  coupon_schedule = coupon_schedule_prdc,
  process = fx_process_prdc,
  discount_curve = discount_curve_prdc,
  notional = notional_prdc,
  fx_base = coupon_fx_base_prdc,
  leverage = coupon_leverage_prdc,
  subtraction = coupon_subtraction_prdc,
  floor_rate = coupon_floor_prdc,
  cap_rate = coupon_cap_prdc,
  day_counter = prdc_day_counter,
  intro_coupon_dates = intro_coupon_dates_prdc,
  intro_coupon_rate = intro_coupon_rate_prdc,
  n_paths = number_of_paths_prdc,
  seed = random_seed_prdc,
  redemption_amount = notional_prdc,
  return_details = TRUE
)

fx_path_generator_prdc <- prdc_result$path_generator
fx_path_matrix_prdc <- prdc_result$path_matrix
expected_coupon_tbl <- prdc_result$expected_coupon
prdc_cashflow_tbl <- prdc_result$cashflows

GaussQuant::show_tbl_GQH(
  prdc_result$summary,
  "PRDC Monte Carlo valuation summary",
  n = 20
)
```

## 10. 各Coupon日の期待FXと期待Coupon

```{r chapter15-expected-coupons}
GaussQuant::show_tbl_GQH(
  expected_coupon_tbl,
  "PRDC expected FX and coupon rates",
  n = 60
)
```

## 11. Coupon期間と期待キャッシュフロー

各Coupon cash flowは、

$$
CF_i
=
N_0\alpha_iC_i
$$

で計算する。

```{r chapter15-coupon-cashflows}
GaussQuant::show_tbl_GQH(
  prdc_cashflow_tbl |>
    dplyr::select(
      coupon_number,
      accrual_start,
      accrual_end,
      expected_fx,
      expected_coupon_rate,
      is_intro_coupon,
      final_coupon_rate,
      accrual_fraction,
      coupon_amount,
      discount_factor,
      coupon_present_value
    ),
  "PRDC expected coupon cash flows",
  n = 60
)
```

## 12. Redemption leg

```{r chapter15-redemption-leg}
redemption_row_prdc <- prdc_cashflow_tbl |>
  dplyr::filter(redemption_amount > 0)

redemption_summary_tbl <- tibble::tibble(
  metric = c(
    "redemption_date",
    "redemption_amount",
    "discount_factor",
    "redemption_present_value"
  ),
  value = c(
    as.character(redemption_row_prdc$accrual_end[[1]]),
    format(redemption_row_prdc$redemption_amount[[1]], scientific = FALSE),
    format(redemption_row_prdc$discount_factor[[1]], digits = 10),
    format(redemption_row_prdc$redemption_present_value[[1]], scientific = FALSE)
  )
)

GaussQuant::show_tbl_GQH(
  redemption_summary_tbl,
  "PRDC redemption leg",
  n = 20
)
```

## 13. PRDC現在価値

```{r chapter15-prdc-valuation}
coupon_leg_present_value_prdc <- prdc_result$summary |>
  dplyr::filter(metric == "coupon_leg_npv") |>
  dplyr::pull(value)

redemption_present_value_prdc <- prdc_result$summary |>
  dplyr::filter(metric == "redemption_leg_npv") |>
  dplyr::pull(value)

prdc_present_value_jpy <- prdc_result$npv
jpy_per_eur_prdc <- 145.3275
prdc_present_value_eur <- prdc_present_value_jpy / jpy_per_eur_prdc

prdc_valuation_summary_tbl <- tibble::tribble(
  ~metric, ~value,
  "coupon_leg_pv_jpy", coupon_leg_present_value_prdc,
  "redemption_leg_pv_jpy", redemption_present_value_prdc,
  "total_pv_jpy", prdc_present_value_jpy,
  "jpy_per_eur", jpy_per_eur_prdc,
  "total_pv_eur", prdc_present_value_eur,
  "pv_as_percent_of_notional", prdc_present_value_jpy / notional_prdc
)

GaussQuant::show_tbl_GQH(
  prdc_valuation_summary_tbl,
  "PRDC valuation summary",
  n = 20
)
```

## 14. 最終キャッシュフロー表

```{r chapter15-final-cashflow-table}
GaussQuant::show_tbl_GQH(
  prdc_cashflow_tbl |>
    dplyr::select(
      coupon_number,
      accrual_start,
      accrual_end,
      final_coupon_rate,
      coupon_amount,
      redemption_amount,
      total_amount,
      discount_factor,
      total_present_value
    ),
  "PRDC expected cash-flow table",
  n = 60
)
```

## 15. Coupon rateの期間構造

```{r chapter15-expected-coupon-plot}
#| fig-width: 9
#| fig-height: 5

expected_coupon_plot <- ggplot2::ggplot(
  expected_coupon_tbl,
  ggplot2::aes(x = time, y = final_coupon_rate)
) +
  ggplot2::geom_line(linewidth = 0.8) +
  ggplot2::geom_point(size = 1.8) +
  ggplot2::scale_y_continuous(
    labels = scales::label_percent(accuracy = 0.01)
  ) +
  ggplot2::labs(
    title = "Expected PRDC coupon rates",
    subtitle = "Monte Carlo expectation at each future coupon date",
    x = "Time from valuation date (years)",
    y = "Expected coupon rate"
  ) +
  ggplot2::theme_minimal()

print(expected_coupon_plot)
```

## 16. Coupon Cap／Floor到達確率

```{r chapter15-cap-floor-probability}
coupon_cap_floor_probability_tbl <- GaussQuant::prdc_cap_floor_probability_GQL(
  path_matrix = fx_path_matrix_prdc,
  fx_base = coupon_fx_base_prdc,
  leverage = coupon_leverage_prdc,
  subtraction = coupon_subtraction_prdc,
  floor_rate = coupon_floor_prdc,
  cap_rate = coupon_cap_prdc,
  coupon_dates = fx_path_generator_prdc$remaining_coupon_dates,
  coupon_times = fx_path_generator_prdc$coupon_times
)

GaussQuant::show_tbl_GQH(
  coupon_cap_floor_probability_tbl,
  "PRDC coupon floor and cap probabilities",
  n = 60
)
```

## 17. Coupon分布

短期、中期、長期の代表的なCoupon日について分布を確認する。

```{r chapter15-coupon-distribution}
#| fig-width: 9
#| fig-height: 5

coupon_path_matrix_prdc <- GaussQuant::prdc_coupon_GQL(
  fx_rate = fx_path_matrix_prdc,
  fx_base = coupon_fx_base_prdc,
  leverage = coupon_leverage_prdc,
  subtraction = coupon_subtraction_prdc,
  floor_rate = coupon_floor_prdc,
  cap_rate = coupon_cap_prdc
)

number_of_coupon_steps_prdc <- nrow(coupon_path_matrix_prdc)

distribution_coupon_ids <- unique(
  pmax(
    1L,
    pmin(
      number_of_coupon_steps_prdc,
      c(
        1L,
        as.integer(round(number_of_coupon_steps_prdc / 2)),
        number_of_coupon_steps_prdc
      )
    )
  )
)

coupon_distribution_tbl <- purrr::map_dfr(
  distribution_coupon_ids,
  \(coupon_id) {
    tibble::tibble(
      coupon_number = coupon_id,
      coupon_date = as.character(
        fx_path_generator_prdc$remaining_coupon_dates[[coupon_id]]
      ),
      coupon_rate = coupon_path_matrix_prdc[coupon_id, ]
    )
  }
)

coupon_distribution_plot <- ggplot2::ggplot(
  coupon_distribution_tbl,
  ggplot2::aes(x = coupon_rate)
) +
  ggplot2::geom_histogram(bins = 30, linewidth = 0.3) +
  ggplot2::facet_wrap(~coupon_date, scales = "free_y") +
  ggplot2::scale_x_continuous(
    labels = scales::label_percent(accuracy = 0.01)
  ) +
  ggplot2::labs(
    title = "Simulated PRDC coupon distributions",
    x = "Coupon rate",
    y = "Path count"
  ) +
  ggplot2::theme_minimal()

print(coupon_distribution_plot)
```

## 18. FX Spot感応度

感応度計算では同じ乱数Seedを使い、共通乱数によってシナリオ間のMonte Carloノイズを抑える。

```{r chapter15-spot-sensitivity}
spot_scenario_input_tbl <- tibble::tribble(
  ~scenario, ~fx_spot,
  "spot_minus_10", fx_spot_prdc * 0.90,
  "spot_minus_5", fx_spot_prdc * 0.95,
  "base", fx_spot_prdc,
  "spot_plus_5", fx_spot_prdc * 1.05,
  "spot_plus_10", fx_spot_prdc * 1.10
)

spot_sensitivity_tbl <- GaussQuant::prdc_spot_sensitivity_GQL(
  spot_scenarios = spot_scenario_input_tbl,
  valuation_date = valuation_date_prdc,
  coupon_schedule = coupon_schedule_prdc,
  foreign_curve_handle = foreign_curve_handle_prdc,
  domestic_curve_handle = domestic_curve_handle_prdc,
  volatility_handle = fx_volatility_handle_prdc,
  discount_curve = discount_curve_prdc,
  notional = notional_prdc,
  fx_base = coupon_fx_base_prdc,
  leverage = coupon_leverage_prdc,
  subtraction = coupon_subtraction_prdc,
  floor_rate = coupon_floor_prdc,
  cap_rate = coupon_cap_prdc,
  day_counter = prdc_day_counter,
  intro_coupon_dates = intro_coupon_dates_prdc,
  intro_coupon_rate = intro_coupon_rate_prdc,
  n_paths = 2000L,
  seed = random_seed_prdc,
  redemption_amount = notional_prdc,
  base_scenario = "base"
) |>
  dplyr::rename(
    prdc_present_value = prdc_npv,
    pv_difference_from_base = npv_difference_from_base
  )

GaussQuant::show_tbl_GQH(
  spot_sensitivity_tbl,
  "PRDC FX spot sensitivity",
  n = 20
)
```

## 19. FXボラティリティ感応度

```{r chapter15-volatility-sensitivity}
volatility_scenario_input_tbl <- tibble::tribble(
  ~scenario, ~fx_volatility,
  "vol_5pct", 0.05,
  "vol_7_5pct", 0.075,
  "base", fx_volatility_prdc,
  "vol_12_5pct", 0.125,
  "vol_15pct", 0.15
)

volatility_sensitivity_tbl <- GaussQuant::prdc_volatility_sensitivity_GQL(
  volatility_scenarios = volatility_scenario_input_tbl,
  valuation_date = valuation_date_prdc,
  coupon_schedule = coupon_schedule_prdc,
  spot = fx_spot_prdc,
  foreign_curve_handle = foreign_curve_handle_prdc,
  domestic_curve_handle = domestic_curve_handle_prdc,
  discount_curve = discount_curve_prdc,
  notional = notional_prdc,
  fx_base = coupon_fx_base_prdc,
  leverage = coupon_leverage_prdc,
  subtraction = coupon_subtraction_prdc,
  floor_rate = coupon_floor_prdc,
  cap_rate = coupon_cap_prdc,
  day_counter = prdc_day_counter,
  calendar = QuantLib::NullCalendar(),
  intro_coupon_dates = intro_coupon_dates_prdc,
  intro_coupon_rate = intro_coupon_rate_prdc,
  n_paths = 2000L,
  seed = random_seed_prdc,
  redemption_amount = notional_prdc,
  base_scenario = "base"
) |>
  dplyr::rename(
    prdc_present_value = prdc_npv,
    pv_difference_from_base = npv_difference_from_base
  )

GaussQuant::show_tbl_GQH(
  volatility_sensitivity_tbl,
  "PRDC FX volatility sensitivity",
  n = 20
)
```

## 20. Monte Carlo標準誤差

```{r chapter15-monte-carlo-error}
monte_carlo_error_result <- GaussQuant::prdc_monte_carlo_error_GQL(
  path_matrix = fx_path_matrix_prdc,
  cashflow_tbl = prdc_cashflow_tbl,
  notional = notional_prdc,
  fx_base = coupon_fx_base_prdc,
  leverage = coupon_leverage_prdc,
  subtraction = coupon_subtraction_prdc,
  floor_rate = coupon_floor_prdc,
  cap_rate = coupon_cap_prdc,
  intro_coupon_dates = intro_coupon_dates_prdc,
  intro_coupon_rate = intro_coupon_rate_prdc,
  confidence_level = 0.95
)

path_present_value_tbl <- monte_carlo_error_result$path_present_values
monte_carlo_error_tbl <- monte_carlo_error_result$summary

GaussQuant::show_tbl_GQH(
  monte_carlo_error_tbl,
  "PRDC Monte Carlo error estimate",
  n = 20
)
```

# 第15章のまとめ

この章では、PRDCを長期のFX連動Coupon債として評価した。

PRDCの価値は、

$$
PV_{\mathrm{PRDC}}
=
PV_{\mathrm{coupon}}
+
PV_{\mathrm{redemption}}
$$

と分解できる。

本章では、次の処理を確認した。

1. Domestic／Foreign金利カーブとFXボラティリティを設定する
2. Garman–Kohlhagen Processを構築する
3. 将来Coupon日を時間グリッドとしてFXパスを生成する
4. 各パスのFXからFloor／Cap付きCouponを計算する
5. 期待Coupon cash flowとRedemptionを割り引く
6. FX Spot感応度とFX volatility感応度を計算する
7. Monte Carlo標準誤差と信頼区間を確認する

本章で利用した主なGaussQuant APIは次のとおりである。

```text
schedule_dates_GQL()
schedule_table_GQL()
fx_process_GQL()
fx_path_generator_GQL()
prdc_path_matrix_GQL()
prdc_coupon_GQL()
prdc_expected_coupon_GQL()
prdc_cashflow_table_GQL()
prdc_npv_GQL()
prdc_cap_floor_probability_GQL()
prdc_spot_sensitivity_GQL()
prdc_volatility_sensitivity_GQL()
prdc_monte_carlo_error_GQL()
```

実際のPRDCはCallable条項を含むことが多い。その場合は、発行体の期限前償還権を含めたLeast-Squares Monte CarloまたはBackward inductionが追加で必要になる。

```{r chapter15-completion}
cat("\nChapter 15 Exotic Derivatives and PRDC GaussQuant rewrite completed successfully.\n")
```
