# 第15章 エキゾチック・デリバティブ：PRDC

PRDC（Power Reverse Dual Currency Note）は、為替レートに連動するCouponを支払う長期の仕組債である。

典型的なPRDC Couponは、次の形で表される。

[
C_t
===

\min
\left[
C_{\max},
\max
\left(
a\frac{S_t}{S_0}-b,
C_{\min}
\right)
\right]
]

ここで、

* (S_t)：Coupon決定日における為替レート
* (S_0)：基準為替レート
* (a)：為替連動係数
* (b)：固定控除率
* (C_{\min})：Floor
* (C_{\max})：Cap

である。

為替レートが上昇するとCouponが増加する一方、FloorとCapによってCouponの下限と上限が制限される。

本章では、次の内容を扱う。

1. PRDCの商品構造
2. Domestic／Foreign金利カーブ
3. Garman–Kohlhagen FX Process
4. Coupon日を時間グリッドとするFXパス
5. PRDC Coupon payoff
6. Monte Carloによる期待Coupon
7. Coupon legとRedemption leg
8. PRDC現在価値
9. FX感応度とCoupon分布

```{r chapter15-setup}
#| message: false
#| warning: false

# ============================================================
# Chapter 15: Exotic Derivatives and PRDC
# ------------------------------------------------------------
# QuantLibGauss + QuantLib SWIG for R
#
# Part 1:
# 1. PRDC product structure
# 2. Garman-Kohlhagen FX process
# 3. Coupon-date time grid
# 4. FX path generation
# 5. PRDC coupon payoff
#
# Part 2:
# 6. Monte Carlo expected coupons
# 7. Coupon and redemption cash flows
# 8. PRDC valuation
# 9. Scenario and distribution checks
#
# 前提:
# - QuantLibGauss がインストール済み
# - QuantLib SWIG版が利用可能
# ============================================================

library(QuantLib)

suppressPackageStartupMessages({
  library(dplyr)
  library(purrr)
  library(tibble)
  library(tidyr)
  library(ggplot2)
})
```

# Part 1　PRDCの商品構造とFXパス

## 1. Scheduleヘルパー

将来的にはGaussQuantへ移す予定のローカルヘルパーを定義する。

```{r chapter15-schedule-helpers}
schedule_date_at_local <- function(
  schedule_obj,
  i_one_based
) {
  index_zero_based <-
    as.integer(
      i_one_based - 1L
    )

  result <- tryCatch(
    schedule_obj$date(
      index_zero_based
    ),
    error = function(e) {
      NULL
    }
  )

  if (!is.null(result)) {
    return(result)
  }

  result <- tryCatch(
    schedule_obj$get(
      index_zero_based
    ),
    error = function(e) {
      NULL
    }
  )

  if (!is.null(result)) {
    return(result)
  }

  result <- tryCatch(
    schedule_obj[
      [i_one_based]
    ][[1]],
    error = function(e) {
      NULL
    }
  )

  if (!is.null(result)) {
    return(result)
  }

  stop(
    "Unable to access schedule date at index ",
    i_one_based
  )
}

schedule_date_vec_local <- function(
  schedule_obj
) {
  purrr::map(
    seq_len(
      schedule_obj$size()
    ),
    function(i) {
      schedule_date_at_local(
        schedule_obj,
        i
      )
    }
  )
}

schedule_table_local <- function(
  schedule_obj
) {
  schedule_dates <-
    schedule_date_vec_local(
      schedule_obj
    )

  tibble::tibble(
    period =
      seq_along(
        schedule_dates
      ),
    schedule_date =
      purrr::map_chr(
        schedule_dates,
        QuantLibGauss::qlg_iso
      )
  )
}
```

## 2. PRDCの契約条件

この例では、2015年9月3日から2041年9月3日までの半年Coupon型PRDCを考える。

最初の1年間は固定Couponを支払い、その後は為替連動Couponへ移行する。

```{r chapter15-product-inputs}
prdc_input_tbl <- tibble::tribble(
  ~input,                     ~value,
  "valuation_date",            "2023-04-11",
  "effective_date",            "2015-09-03",
  "termination_date",          "2041-09-03",
  "intro_coupon_end_date",     "2016-09-03",
  "notional_jpy",               300000000,
  "intro_coupon_rate",          0.022,
  "coupon_frequency_months",    6,
  "domestic_rate",              0.01,
  "foreign_rate",               0.03,
  "discount_rate",              0.005,
  "fx_volatility",              0.10,
  "fx_spot",                    133.2681,
  "coupon_fx_base",             120,
  "coupon_leverage",            0.122,
  "coupon_subtraction",         0.10,
  "coupon_floor",               0,
  "coupon_cap",                 0.022,
  "number_of_paths",            10000,
  "random_seed",                123
)

valuation_date_prdc <-
  QuantLibGauss::qlg_date(
    prdc_input_tbl$value[
      prdc_input_tbl$input ==
        "valuation_date"
    ]
  )

effective_date_prdc <-
  QuantLibGauss::qlg_date(
    prdc_input_tbl$value[
      prdc_input_tbl$input ==
        "effective_date"
    ]
  )

termination_date_prdc <-
  QuantLibGauss::qlg_date(
    prdc_input_tbl$value[
      prdc_input_tbl$input ==
        "termination_date"
    ]
  )

intro_coupon_end_date_prdc <-
  QuantLibGauss::qlg_date(
    prdc_input_tbl$value[
      prdc_input_tbl$input ==
        "intro_coupon_end_date"
    ]
  )

notional_prdc <-
  prdc_input_tbl$value[
    prdc_input_tbl$input ==
      "notional_jpy"
  ] |>
  as.numeric()

intro_coupon_rate_prdc <-
  prdc_input_tbl$value[
    prdc_input_tbl$input ==
      "intro_coupon_rate"
  ] |>
  as.numeric()

number_of_paths_prdc <-
  prdc_input_tbl$value[
    prdc_input_tbl$input ==
      "number_of_paths"
  ] |>
  as.integer()

random_seed_prdc <-
  prdc_input_tbl$value[
    prdc_input_tbl$input ==
      "random_seed"
  ] |>
  as.integer()

QuantLibGauss::qlg_set_eval_date(
  valuation_date_prdc
)

QuantLibGauss::qlg_show_tbl(
  prdc_input_tbl,
  "PRDC product and model assumptions",
  n = 30
)
```

## 3. Coupon Schedule

```{r chapter15-coupon-schedules}
coupon_schedule_prdc <- Schedule(
  effective_date_prdc,
  termination_date_prdc,
  QuantLibGauss::qlg_period_months(
    6
  ),
  TARGET(),
  "ModifiedFollowing",
  "ModifiedFollowing",
  "Backward",
  FALSE
)

intro_coupon_schedule_prdc <- Schedule(
  effective_date_prdc,
  intro_coupon_end_date_prdc,
  QuantLibGauss::qlg_period_months(
    6
  ),
  TARGET(),
  "ModifiedFollowing",
  "ModifiedFollowing",
  "Backward",
  FALSE
)

QuantLibGauss::qlg_show_tbl(
  schedule_table_local(
    coupon_schedule_prdc
  ),
  "PRDC full coupon schedule",
  n = 60
)

QuantLibGauss::qlg_show_tbl(
  schedule_table_local(
    intro_coupon_schedule_prdc
  ),
  "PRDC introductory fixed-coupon schedule",
  n = 20
)
```

## 4. Domestic、Foreign、Discountカーブ

Garman–Kohlhagenモデルでは、FX SpotをDomestic currency建てForeign currency価格として表す。

本章では、FX Quoteを

[
S_t
===

\text{JPY per unit of foreign currency}
]

と解釈する。

このとき、

* Domestic curve：JPY金利
* Foreign curve：外国通貨金利

である。

ただし、元コードの金利設定を維持するため、Domestic rateは1％、Foreign rateは3％とする。

```{r chapter15-market-curves}
domestic_rate_prdc <-
  prdc_input_tbl$value[
    prdc_input_tbl$input ==
      "domestic_rate"
  ] |>
  as.numeric()

foreign_rate_prdc <-
  prdc_input_tbl$value[
    prdc_input_tbl$input ==
      "foreign_rate"
  ] |>
  as.numeric()

discount_rate_prdc <-
  prdc_input_tbl$value[
    prdc_input_tbl$input ==
      "discount_rate"
  ] |>
  as.numeric()

domestic_curve_prdc <- FlatForward(
  valuation_date_prdc,
  QuoteHandle(
    SimpleQuote(
      domestic_rate_prdc
    )
  ),
  Actual360()
)

foreign_curve_prdc <- FlatForward(
  valuation_date_prdc,
  QuoteHandle(
    SimpleQuote(
      foreign_rate_prdc
    )
  ),
  Actual360()
)

discount_curve_prdc <- FlatForward(
  valuation_date_prdc,
  QuoteHandle(
    SimpleQuote(
      discount_rate_prdc
    )
  ),
  Actual360()
)

domestic_curve_handle_prdc <-
  YieldTermStructureHandle(
    domestic_curve_prdc
  )

foreign_curve_handle_prdc <-
  YieldTermStructureHandle(
    foreign_curve_prdc
  )

discount_curve_handle_prdc <-
  YieldTermStructureHandle(
    discount_curve_prdc
  )

curve_summary_tbl <- tibble::tribble(
  ~curve,               ~flat_rate,
  "Domestic FX curve",   domestic_rate_prdc,
  "Foreign FX curve",    foreign_rate_prdc,
  "PRDC discount curve", discount_rate_prdc
)

QuantLibGauss::qlg_show_tbl(
  curve_summary_tbl,
  "PRDC flat-curve assumptions",
  n = 20
)
```

## 5. FXボラティリティとSpot

```{r chapter15-fx-market-inputs}
fx_spot_prdc <-
  prdc_input_tbl$value[
    prdc_input_tbl$input ==
      "fx_spot"
  ] |>
  as.numeric()

fx_volatility_prdc <-
  prdc_input_tbl$value[
    prdc_input_tbl$input ==
      "fx_volatility"
  ] |>
  as.numeric()

fx_spot_handle_prdc <- QuoteHandle(
  SimpleQuote(
    fx_spot_prdc
  )
)

fx_volatility_curve_prdc <- BlackConstantVol(
  valuation_date_prdc,
  NullCalendar(),
  QuoteHandle(
    SimpleQuote(
      fx_volatility_prdc
    )
  ),
  Actual360()
)

fx_volatility_handle_prdc <-
  BlackVolTermStructureHandle(
    fx_volatility_curve_prdc
  )

fx_market_summary_tbl <- tibble::tribble(
  ~metric,          ~value,
  "fx_spot",         fx_spot_prdc,
  "fx_volatility",   fx_volatility_prdc,
  "domestic_rate",   domestic_rate_prdc,
  "foreign_rate",    foreign_rate_prdc
)

QuantLibGauss::qlg_show_tbl(
  fx_market_summary_tbl,
  "PRDC FX market assumptions",
  n = 20
)
```

## 6. Garman–Kohlhagen Process

FX Spotは、リスク中立測度の下で次の過程に従う。

[
\frac{dS_t}{S_t}
================

(r_d-r_f)dt
+
\sigma_{\mathrm{FX}}dW_t
]

ここで、

* (r_d)：Domestic金利
* (r_f)：Foreign金利
* (\sigma_{\mathrm{FX}})：FX volatility

である。

```{r chapter15-garman-kohlhagen-process}
fx_process_prdc <- GarmanKohlagenProcess(
  fx_spot_handle_prdc,
  foreign_curve_handle_prdc,
  domestic_curve_handle_prdc,
  fx_volatility_handle_prdc
)
```

## 7. Coupon日ベースの時間グリッド

PRDC Couponの評価に必要なのは、評価日より後に到来するCoupon日である。

```{r chapter15-time-grid}
all_coupon_dates_prdc <-
  schedule_date_vec_local(
    coupon_schedule_prdc
  )

remaining_coupon_dates_prdc <- purrr::keep(
  all_coupon_dates_prdc,
  function(coupon_date) {
    coupon_date >
      valuation_date_prdc
  }
)

coupon_time_grid_prdc <- purrr::map_dbl(
  remaining_coupon_dates_prdc,
  function(coupon_date) {
    Actual360()$yearFraction(
      valuation_date_prdc,
      coupon_date
    )
  }
)

path_time_grid_prdc <- c(
  0,
  coupon_time_grid_prdc
)

path_time_step_prdc <- diff(
  path_time_grid_prdc
)

time_grid_tbl <- tibble::tibble(
  coupon_number =
    seq_along(
      remaining_coupon_dates_prdc
    ),
  coupon_date =
    purrr::map_chr(
      remaining_coupon_dates_prdc,
      QuantLibGauss::qlg_iso
    ),
  time_from_valuation =
    coupon_time_grid_prdc,
  time_step =
    path_time_step_prdc
)

QuantLibGauss::qlg_show_tbl(
  time_grid_tbl,
  "PRDC remaining coupon-date time grid",
  n = 60
)
```

## 8. FX Path Generator

QuantLibの`StochasticProcess1D$evolve()`へ渡す第5引数は、標準正規変量である。

元コードでは、

```r
dw <- normal_draw * time_step
```

としていたが、これはBrownian incrementの扱いとして不自然である。

`evolve()`を利用する場合は、標準正規変量をそのまま渡す。

```{r chapter15-path-generator}
make_fx_path_generator_local <- function(
  valuation_date,
  coupon_schedule,
  day_counter,
  process
) {
  coupon_dates <-
    schedule_date_vec_local(
      coupon_schedule
    )

  remaining_coupon_dates <- purrr::keep(
    coupon_dates,
    function(coupon_date) {
      coupon_date >
        valuation_date
    }
  )

  coupon_times <- purrr::map_dbl(
    remaining_coupon_dates,
    function(coupon_date) {
      day_counter$yearFraction(
        valuation_date,
        coupon_date
      )
    }
  )

  time_grid <- c(
    0,
    coupon_times
  )

  time_steps <- diff(
    time_grid
  )

  number_of_steps <-
    length(
      time_steps
    )

  next_path <- function() {
    normal_draws <- stats::rnorm(
      number_of_steps
    )

    spot_value <- process$x0()

    path_values <- numeric(
      number_of_steps
    )

    for (
      step_id in seq_len(
        number_of_steps
      )
    ) {
      start_time <-
        time_grid[step_id]

      time_step <-
        time_steps[step_id]

      spot_value <- process$evolve(
        start_time,
        spot_value,
        time_step,
        normal_draws[step_id]
      )

      path_values[step_id] <-
        spot_value
    }

    path_values
  }

  list(
    valuation_date =
      valuation_date,
    remaining_coupon_dates =
      remaining_coupon_dates,
    coupon_times =
      coupon_times,
    time_grid =
      time_grid,
    time_steps =
      time_steps,
    number_of_steps =
      number_of_steps,
    next_path =
      next_path
  )
}

fx_path_generator_prdc <-
  make_fx_path_generator_local(
    valuation_date =
      valuation_date_prdc,
    coupon_schedule =
      coupon_schedule_prdc,
    day_counter =
      Actual360(),
    process =
      fx_process_prdc
  )
```

## 9. PRDC Coupon Payoff

この例のCouponは、次の式である。

[
C(S)
====

\min
\left[
2.2%,
\max
\left(
12.2%
\frac{S}{120}
-------------

10%,
0
\right)
\right]
]

```{r chapter15-prdc-payoff}
coupon_fx_base_prdc <-
  prdc_input_tbl$value[
    prdc_input_tbl$input ==
      "coupon_fx_base"
  ] |>
  as.numeric()

coupon_leverage_prdc <-
  prdc_input_tbl$value[
    prdc_input_tbl$input ==
      "coupon_leverage"
  ] |>
  as.numeric()

coupon_subtraction_prdc <-
  prdc_input_tbl$value[
    prdc_input_tbl$input ==
      "coupon_subtraction"
  ] |>
  as.numeric()

coupon_floor_prdc <-
  prdc_input_tbl$value[
    prdc_input_tbl$input ==
      "coupon_floor"
  ] |>
  as.numeric()

coupon_cap_prdc <-
  prdc_input_tbl$value[
    prdc_input_tbl$input ==
      "coupon_cap"
  ] |>
  as.numeric()

prdc_coupon_payoff <- function(
  fx_rate
) {
  uncapped_coupon <- coupon_leverage_prdc *
    (
      fx_rate /
      coupon_fx_base_prdc
    ) -
    coupon_subtraction_prdc

  pmin(
    pmax(
      uncapped_coupon,
      coupon_floor_prdc
    ),
    coupon_cap_prdc
  )
}
```

## 10. Coupon payoffの形状

```{r chapter15-payoff-table}
fx_payoff_grid_tbl <- tibble::tibble(
  fx_rate = seq(
    80,
    180,
    by = 2
  )
) |>
  dplyr::mutate(
    uncapped_coupon =
      coupon_leverage_prdc *
      (
        fx_rate /
        coupon_fx_base_prdc
      ) -
      coupon_subtraction_prdc,
    coupon_rate =
      prdc_coupon_payoff(
        fx_rate
      )
  )

QuantLibGauss::qlg_show_tbl(
  fx_payoff_grid_tbl,
  "PRDC coupon payoff table",
  n = 60
)
```

```{r chapter15-payoff-plot}
#| fig-width: 9
#| fig-height: 5

prdc_payoff_plot <- ggplot2::ggplot(
  fx_payoff_grid_tbl,
  ggplot2::aes(
    x = fx_rate,
    y = coupon_rate
  )
) +
  ggplot2::geom_line(
    linewidth = 0.8
  ) +
  ggplot2::scale_y_continuous(
    labels = function(x) {
      sprintf(
        "%.2f%%",
        100 * x
      )
    }
  ) +
  ggplot2::labs(
    title =
      "PRDC coupon payoff",
    subtitle =
      "Floored and capped FX-linked coupon",
    x =
      "FX rate",
    y =
      "Coupon rate"
  ) +
  ggplot2::theme_minimal()

print(
  prdc_payoff_plot
)
```

## 11. サンプルFXパス

Monte Carlo評価へ進む前に、少数のFXパスを生成して確認する。

```{r chapter15-sample-fx-paths}
set.seed(
  random_seed_prdc
)

sample_path_count <-
  20L

sample_fx_path_tbl <- purrr::map_dfr(
  seq_len(
    sample_path_count
  ),
  function(path_id) {
    path_values <-
      fx_path_generator_prdc$
        next_path()

    tibble::tibble(
      path_id =
        path_id,
      coupon_number =
        seq_along(
          path_values
        ),
      coupon_date =
        purrr::map_chr(
          fx_path_generator_prdc$
            remaining_coupon_dates,
          QuantLibGauss::qlg_iso
        ),
      time =
        fx_path_generator_prdc$
          coupon_times,
      fx_rate =
        path_values,
      coupon_rate =
        prdc_coupon_payoff(
          path_values
        )
    )
  }
)

QuantLibGauss::qlg_show_tbl(
  sample_fx_path_tbl,
  "Sample PRDC FX and coupon paths",
  n = 40
)
```

```{r chapter15-sample-path-plot}
#| fig-width: 9
#| fig-height: 5

sample_fx_path_plot <- ggplot2::ggplot(
  sample_fx_path_tbl,
  ggplot2::aes(
    x = time,
    y = fx_rate,
    group = path_id
  )
) +
  ggplot2::geom_line(
    linewidth = 0.5,
    alpha = 0.7
  ) +
  ggplot2::labs(
    title =
      "Sample FX paths for PRDC valuation",
    x =
      "Time from valuation date (years)",
    y =
      "FX rate"
  ) +
  ggplot2::theme_minimal()

print(
  sample_fx_path_plot
)
```

```{r chapter15-part1-completion}
cat(
  "\nChapter 15 Part 1 PRDC structure and FX path generation prepared successfully.\n"
)
```
# Part 2　Monte CarloによるPRDC評価

## 12. Monte Carlo評価の考え方

PRDCの各Coupon日は、将来の為替レートに依存する。

したがって、各Coupon日の期待Coupon rateは、Monte Carloによって次のように近似する。

[
E[C(S_{t_i})]
\approx
\frac{1}{N}
\sum_{j=1}^{N}
C(S_{t_i}^{(j)})
]

ここで、

* (N)：シミュレーションパス数
* (S_{t_i}^{(j)})：パス(j)におけるCoupon日(t_i)の為替レート
* (C(\cdot))：PRDC Coupon payoff

である。

期待Couponを求めた後、各Coupon cash flowを割り引き、最終元本償還額を加える。

[
PV
==

\sum_i
DF(t_i)
N_0
\alpha_i
E[C(S_{t_i})]
+
DF(T)N_0
]

## 13. Intro Coupon対象日の確認

最初の1年間に属するCouponは、為替連動ではなく固定Coupon 2.2％とする。

評価日は2023年4月11日であるため、この例ではIntro Coupon期間はすでに終了している。

したがって将来Couponには固定Intro Couponは残っていないが、汎用的な計算ができるように判定処理を残す。

```{r chapter15-intro-coupon-dates}
intro_coupon_dates_prdc <-
  schedule_date_vec_local(
    intro_coupon_schedule_prdc
  )

remaining_intro_coupon_dates_prdc <- purrr::keep(
  intro_coupon_dates_prdc,
  function(coupon_date) {
    coupon_date >
      valuation_date_prdc
  }
)

intro_coupon_status_tbl <- tibble::tribble(
  ~metric,                           ~value,
  "intro_coupon_rate",                intro_coupon_rate_prdc,
  "total_intro_schedule_dates",       length(
                                         intro_coupon_dates_prdc
                                       ),
  "remaining_intro_coupon_dates",     length(
                                         remaining_intro_coupon_dates_prdc
                                       ),
  "has_remaining_intro_coupon",
  length(
    remaining_intro_coupon_dates_prdc
  ) >
    0
)

QuantLibGauss::qlg_show_tbl(
  intro_coupon_status_tbl,
  "PRDC introductory coupon status",
  n = 20
)
```

## 14. Coupon期間のAccrual fraction

各Coupon cash flowは、Coupon rateだけでなくAccrual fractionを掛けて計算する。

[
CF_i
====

N_0
\alpha_i
C_i
]

```{r chapter15-accrual-table}
remaining_coupon_start_dates_prdc <- all_coupon_dates_prdc[
  seq_len(
    length(
      all_coupon_dates_prdc
    ) -
      1L
  )
]

remaining_coupon_end_dates_prdc <- all_coupon_dates_prdc[
  -1L
]

coupon_period_tbl <- tibble::tibble(
  accrual_start_obj =
    remaining_coupon_start_dates_prdc,
  accrual_end_obj =
    remaining_coupon_end_dates_prdc,
  accrual_start =
    purrr::map_chr(
      remaining_coupon_start_dates_prdc,
      QuantLibGauss::qlg_iso
    ),
  accrual_end =
    purrr::map_chr(
      remaining_coupon_end_dates_prdc,
      QuantLibGauss::qlg_iso
    ),
  accrual_fraction =
    purrr::map2_dbl(
      remaining_coupon_start_dates_prdc,
      remaining_coupon_end_dates_prdc,
      function(
        accrual_start,
        accrual_end
      ) {
        Actual360()$yearFraction(
          accrual_start,
          accrual_end
        )
      }
    )
) |>
  dplyr::filter(
    accrual_end_obj >
      valuation_date_prdc
  ) |>
  dplyr::mutate(
    coupon_number =
      dplyr::row_number()
  ) |>
  dplyr::select(
    coupon_number,
    accrual_start_obj,
    accrual_end_obj,
    accrual_start,
    accrual_end,
    accrual_fraction
  )

QuantLibGauss::qlg_show_tbl(
  coupon_period_tbl |>
    dplyr::select(
      -dplyr::ends_with(
        "_obj"
      )
    ),
  "PRDC remaining coupon periods",
  n = 60
)
```

## 15. Monte Carloパスの生成

通常のBook renderでは10,000パスを実行すると時間がかかるため、このチャンクは個別検証用とする。

```{r chapter15-monte-carlo-paths}
#| eval: false

set.seed(
  random_seed_prdc
)

number_of_coupon_steps_prdc <-
  fx_path_generator_prdc$
    number_of_steps

fx_path_matrix_prdc <- replicate(
  number_of_paths_prdc,
  fx_path_generator_prdc$
    next_path()
)

dim(
  fx_path_matrix_prdc
)
```

## 16. 各Coupon日の期待FXと期待Coupon

```{r chapter15-expected-coupons}
#| eval: false

expected_coupon_tbl <- tibble::tibble(
  coupon_number =
    seq_len(
      number_of_coupon_steps_prdc
    ),
  coupon_date =
    purrr::map_chr(
      fx_path_generator_prdc$
        remaining_coupon_dates,
      QuantLibGauss::qlg_iso
    ),
  time =
    fx_path_generator_prdc$
      coupon_times,
  expected_fx =
    rowMeans(
      fx_path_matrix_prdc
    ),
  expected_coupon_rate =
    rowMeans(
      prdc_coupon_payoff(
        fx_path_matrix_prdc
      )
    ),
  fx_standard_deviation =
    apply(
      fx_path_matrix_prdc,
      1,
      stats::sd
    ),
  coupon_standard_deviation =
    apply(
      prdc_coupon_payoff(
        fx_path_matrix_prdc
      ),
      1,
      stats::sd
    )
)

QuantLibGauss::qlg_show_tbl(
  expected_coupon_tbl,
  "PRDC expected FX and coupon rates",
  n = 60
)
```

## 17. Intro Couponの上書き

将来のIntro Coupon日が残っている場合、そのCoupon rateはMonte Carlo結果ではなく固定Coupon rateへ置き換える。

```{r chapter15-intro-coupon-override}
#| eval: false

expected_coupon_with_intro_tbl <-
  expected_coupon_tbl |>
  dplyr::mutate(
    coupon_date_obj =
      purrr::map(
        coupon_date,
        QuantLibGauss::qlg_date
      ),
    is_intro_coupon =
      purrr::map_lgl(
        coupon_date_obj,
        function(coupon_date) {
          any(
            purrr::map_lgl(
              remaining_intro_coupon_dates_prdc,
              function(intro_date) {
                QuantLibGauss::qlg_iso(
                  intro_date
                ) ==
                  QuantLibGauss::qlg_iso(
                    coupon_date
                  )
              }
            )
          )
        }
      ),
    final_coupon_rate =
      dplyr::if_else(
        is_intro_coupon,
        intro_coupon_rate_prdc,
        expected_coupon_rate
      )
  )

QuantLibGauss::qlg_show_tbl(
  expected_coupon_with_intro_tbl |>
    dplyr::select(
      -coupon_date_obj
    ),
  "PRDC expected coupons after introductory-coupon override",
  n = 60
)
```

## 18. Coupon cash flow

```{r chapter15-coupon-cashflows}
#| eval: false

prdc_coupon_cashflow_tbl <-
  expected_coupon_with_intro_tbl |>
  dplyr::left_join(
    coupon_period_tbl |>
      dplyr::select(
        coupon_number,
        accrual_start,
        accrual_end,
        accrual_end_obj,
        accrual_fraction
      ),
    by =
      "coupon_number"
  ) |>
  dplyr::mutate(
    coupon_amount =
      notional_prdc *
      final_coupon_rate *
      accrual_fraction,
    discount_factor =
      purrr::map_dbl(
        accrual_end_obj,
        function(payment_date) {
          discount_curve_prdc$
            discount(
              payment_date
            )
        }
      ),
    coupon_present_value =
      coupon_amount *
      discount_factor
  )

QuantLibGauss::qlg_show_tbl(
  prdc_coupon_cashflow_tbl |>
    dplyr::select(
      coupon_number,
      accrual_start,
      accrual_end,
      expected_fx,
      expected_coupon_rate,
      is_intro_coupon,
      final_coupon_rate,
      accrual_fraction,
      coupon_amount,
      discount_factor,
      coupon_present_value
    ),
  "PRDC expected coupon cash flows",
  n = 60
)
```

## 19. Redemption leg

PRDCは満期日に元本を償還するものとする。

```{r chapter15-redemption-leg}
#| eval: false

redemption_discount_factor_prdc <-
  discount_curve_prdc$discount(
    termination_date_prdc
  )

redemption_present_value_prdc <-
  notional_prdc *
  redemption_discount_factor_prdc

redemption_summary_tbl <- tibble::tribble(
  ~metric,                     ~value,
  "redemption_date",
  QuantLibGauss::qlg_iso(
    termination_date_prdc
  ),
  "redemption_amount",          notional_prdc,
  "discount_factor",            redemption_discount_factor_prdc,
  "redemption_present_value",   redemption_present_value_prdc
)

QuantLibGauss::qlg_show_tbl(
  redemption_summary_tbl,
  "PRDC redemption leg",
  n = 20
)
```

## 20. PRDC現在価値

```{r chapter15-prdc-valuation}
#| eval: false

coupon_leg_present_value_prdc <-
  sum(
    prdc_coupon_cashflow_tbl$
      coupon_present_value
  )

prdc_present_value_jpy <-
  coupon_leg_present_value_prdc +
  redemption_present_value_prdc

jpy_per_eur_prdc <-
  145.3275

prdc_present_value_eur <-
  prdc_present_value_jpy /
  jpy_per_eur_prdc

prdc_valuation_summary_tbl <- tibble::tribble(
  ~metric,                     ~value,
  "coupon_leg_pv_jpy",          coupon_leg_present_value_prdc,
  "redemption_leg_pv_jpy",      redemption_present_value_prdc,
  "total_pv_jpy",               prdc_present_value_jpy,
  "jpy_per_eur",                jpy_per_eur_prdc,
  "total_pv_eur",               prdc_present_value_eur,
  "pv_as_percent_of_notional",
  prdc_present_value_jpy /
    notional_prdc
)

QuantLibGauss::qlg_show_tbl(
  prdc_valuation_summary_tbl,
  "PRDC valuation summary",
  n = 20
)
```

## 21. 最終キャッシュフロー表

最終Coupon日にRedemptionを加える。

```{r chapter15-final-cashflow-table}
#| eval: false

prdc_final_cashflow_tbl <-
  prdc_coupon_cashflow_tbl |>
  dplyr::mutate(
    redemption_amount =
      dplyr::if_else(
        coupon_number ==
          max(
            coupon_number
          ),
        notional_prdc,
        0
      ),
    total_amount =
      coupon_amount +
      redemption_amount,
    redemption_present_value =
      redemption_amount *
      discount_factor,
    total_present_value =
      coupon_present_value +
      redemption_present_value
  )

QuantLibGauss::qlg_show_tbl(
  prdc_final_cashflow_tbl |>
    dplyr::select(
      coupon_number,
      accrual_start,
      accrual_end,
      final_coupon_rate,
      coupon_amount,
      redemption_amount,
      total_amount,
      discount_factor,
      total_present_value
    ),
  "PRDC expected cash-flow table",
  n = 60
)
```

## 22. Coupon rateの期間構造

```{r chapter15-expected-coupon-plot}
#| eval: false
#| fig-width: 9
#| fig-height: 5

expected_coupon_plot <- ggplot2::ggplot(
  expected_coupon_with_intro_tbl,
  ggplot2::aes(
    x = time,
    y = final_coupon_rate
  )
) +
  ggplot2::geom_line(
    linewidth = 0.8
  ) +
  ggplot2::geom_point(
    size = 1.8
  ) +
  ggplot2::scale_y_continuous(
    labels = function(x) {
      sprintf(
        "%.2f%%",
        100 * x
      )
    }
  ) +
  ggplot2::labs(
    title =
      "Expected PRDC coupon rates",
    subtitle =
      "Monte Carlo expectation at each future coupon date",
    x =
      "Time from valuation date (years)",
    y =
      "Expected coupon rate"
  ) +
  ggplot2::theme_minimal()

print(
  expected_coupon_plot
)
```

## 23. Coupon Cap／Floor到達確率

各Coupon日について、CouponがFloorまたはCapに到達する確率を計算する。

```{r chapter15-cap-floor-probability}
#| eval: false

coupon_path_matrix_prdc <-
  prdc_coupon_payoff(
    fx_path_matrix_prdc
  )

coupon_cap_floor_probability_tbl <- tibble::tibble(
  coupon_number =
    seq_len(
      number_of_coupon_steps_prdc
    ),
  coupon_date =
    purrr::map_chr(
      fx_path_generator_prdc$
        remaining_coupon_dates,
      QuantLibGauss::qlg_iso
    ),
  time =
    fx_path_generator_prdc$
      coupon_times,
  floor_probability =
    rowMeans(
      coupon_path_matrix_prdc <=
        coupon_floor_prdc +
        1e-12
    ),
  cap_probability =
    rowMeans(
      coupon_path_matrix_prdc >=
        coupon_cap_prdc -
        1e-12
    ),
  interior_probability =
    1 -
    floor_probability -
    cap_probability
)

QuantLibGauss::qlg_show_tbl(
  coupon_cap_floor_probability_tbl,
  "PRDC coupon floor and cap probabilities",
  n = 60
)
```

## 24. Coupon分布の可視化

代表的な短期、中期、長期Coupon日についてCoupon分布を確認する。

```{r chapter15-coupon-distribution}
#| eval: false
#| fig-width: 9
#| fig-height: 5

distribution_coupon_ids <- unique(
  pmax(
    1L,
    pmin(
      number_of_coupon_steps_prdc,
      c(
        1L,
        round(
          number_of_coupon_steps_prdc /
          2
        ),
        number_of_coupon_steps_prdc
      )
    )
  )
)

coupon_distribution_tbl <- purrr::map_dfr(
  distribution_coupon_ids,
  function(coupon_id) {
    tibble::tibble(
      coupon_number =
        coupon_id,
      coupon_date =
        QuantLibGauss::qlg_iso(
          fx_path_generator_prdc$
            remaining_coupon_dates[
              [coupon_id]
            ]
        ),
      coupon_rate =
        coupon_path_matrix_prdc[
          coupon_id,
        ]
    )
  }
)

coupon_distribution_plot <- ggplot2::ggplot(
  coupon_distribution_tbl,
  ggplot2::aes(
    x = coupon_rate
  )
) +
  ggplot2::geom_histogram(
    bins = 30,
    linewidth = 0.3
  ) +
  ggplot2::facet_wrap(
    ~coupon_date,
    scales = "free_y"
  ) +
  ggplot2::scale_x_continuous(
    labels = function(x) {
      sprintf(
        "%.2f%%",
        100 * x
      )
    }
  ) +
  ggplot2::labs(
    title =
      "Simulated PRDC coupon distributions",
    x =
      "Coupon rate",
    y =
      "Path count"
  ) +
  ggplot2::theme_minimal()

print(
  coupon_distribution_plot
)
```

## 25. FX Spot感応度

PRDCのCouponはFX Spotへ依存するため、Spotを上下させたシナリオを比較する。

ここでは計算負荷を抑えるため、感応度計算用のパス数を2,000本とする。

```{r chapter15-spot-sensitivity-helper}
#| eval: false

prdc_present_value_for_spot <- function(
  spot_value,
  n_paths =
    2000L,
  seed =
    random_seed_prdc
) {
  spot_handle <- QuoteHandle(
    SimpleQuote(
      spot_value
    )
  )

  process_scenario <- GarmanKohlagenProcess(
    spot_handle,
    foreign_curve_handle_prdc,
    domestic_curve_handle_prdc,
    fx_volatility_handle_prdc
  )

  path_generator_scenario <-
    make_fx_path_generator_local(
      valuation_date =
        valuation_date_prdc,
      coupon_schedule =
        coupon_schedule_prdc,
      day_counter =
        Actual360(),
      process =
        process_scenario
    )

  set.seed(
    seed
  )

  path_matrix <- replicate(
    n_paths,
    path_generator_scenario$
      next_path()
  )

  expected_coupon_rates <-
    rowMeans(
      prdc_coupon_payoff(
        path_matrix
      )
    )

  coupon_present_values <-
    notional_prdc *
    expected_coupon_rates *
    coupon_period_tbl$
      accrual_fraction *
    purrr::map_dbl(
      coupon_period_tbl$
        accrual_end_obj,
      function(payment_date) {
        discount_curve_prdc$
          discount(
            payment_date
          )
      }
    )

  sum(
    coupon_present_values
  ) +
    redemption_present_value_prdc
}
```

```{r chapter15-spot-sensitivity}
#| eval: false

spot_scenario_tbl <- tibble::tribble(
  ~scenario,       ~fx_spot,
  "spot_minus_10",  fx_spot_prdc * 0.90,
  "spot_minus_5",   fx_spot_prdc * 0.95,
  "base",           fx_spot_prdc,
  "spot_plus_5",    fx_spot_prdc * 1.05,
  "spot_plus_10",   fx_spot_prdc * 1.10
) |>
  dplyr::mutate(
    prdc_present_value =
      purrr::map_dbl(
        fx_spot,
        function(spot_value) {
          prdc_present_value_for_spot(
            spot_value =
              spot_value
          )
        }
      ),
    pv_difference_from_base =
      prdc_present_value -
      prdc_present_value[
        scenario ==
          "base"
      ]
  )

QuantLibGauss::qlg_show_tbl(
  spot_scenario_tbl,
  "PRDC FX spot sensitivity",
  n = 20
)
```

## 26. FXボラティリティ感応度

PRDC CouponはCapとFloorを持つ非線形Payoffであるため、FX volatilityの変化も価値へ影響する。

```{r chapter15-volatility-sensitivity-helper}
#| eval: false

prdc_present_value_for_volatility <- function(
  volatility_value,
  n_paths =
    2000L,
  seed =
    random_seed_prdc
) {
  volatility_curve <- BlackConstantVol(
    valuation_date_prdc,
    NullCalendar(),
    QuoteHandle(
      SimpleQuote(
        volatility_value
      )
    ),
    Actual360()
  )

  volatility_handle <-
    BlackVolTermStructureHandle(
      volatility_curve
    )

  process_scenario <- GarmanKohlagenProcess(
    fx_spot_handle_prdc,
    foreign_curve_handle_prdc,
    domestic_curve_handle_prdc,
    volatility_handle
  )

  path_generator_scenario <-
    make_fx_path_generator_local(
      valuation_date =
        valuation_date_prdc,
      coupon_schedule =
        coupon_schedule_prdc,
      day_counter =
        Actual360(),
      process =
        process_scenario
    )

  set.seed(
    seed
  )

  path_matrix <- replicate(
    n_paths,
    path_generator_scenario$
      next_path()
  )

  expected_coupon_rates <-
    rowMeans(
      prdc_coupon_payoff(
        path_matrix
      )
    )

  coupon_present_values <-
    notional_prdc *
    expected_coupon_rates *
    coupon_period_tbl$
      accrual_fraction *
    purrr::map_dbl(
      coupon_period_tbl$
        accrual_end_obj,
      function(payment_date) {
        discount_curve_prdc$
          discount(
            payment_date
          )
      }
    )

  sum(
    coupon_present_values
  ) +
    redemption_present_value_prdc
}
```

```{r chapter15-volatility-sensitivity}
#| eval: false

volatility_scenario_tbl <- tibble::tribble(
  ~scenario,      ~fx_volatility,
  "vol_5pct",       0.05,
  "vol_7_5pct",     0.075,
  "base",           fx_volatility_prdc,
  "vol_12_5pct",    0.125,
  "vol_15pct",      0.15
) |>
  dplyr::mutate(
    prdc_present_value =
      purrr::map_dbl(
        fx_volatility,
        function(volatility_value) {
          prdc_present_value_for_volatility(
            volatility_value =
              volatility_value
          )
        }
      ),
    pv_difference_from_base =
      prdc_present_value -
      prdc_present_value[
        scenario ==
          "base"
      ]
  )

QuantLibGauss::qlg_show_tbl(
  volatility_scenario_tbl,
  "PRDC FX volatility sensitivity",
  n = 20
)
```

## 27. Monte Carlo標準誤差

Monte Carlo推定値には統計誤差が存在する。

各パスについて全CouponとRedemptionの現在価値を計算し、標準誤差を推定する。

```{r chapter15-monte-carlo-error}
#| eval: false

path_present_value_tbl <- purrr::map_dfr(
  seq_len(
    number_of_paths_prdc
  ),
  function(path_id) {
    coupon_rates_path <-
      coupon_path_matrix_prdc[
        ,
        path_id
      ]

    coupon_pv_path <- sum(
      notional_prdc *
      coupon_rates_path *
      coupon_period_tbl$
        accrual_fraction *
      purrr::map_dbl(
        coupon_period_tbl$
          accrual_end_obj,
        function(payment_date) {
          discount_curve_prdc$
            discount(
              payment_date
            )
        }
      )
    )

    tibble::tibble(
      path_id =
        path_id,
      coupon_leg_pv =
        coupon_pv_path,
      redemption_leg_pv =
        redemption_present_value_prdc,
      total_pv =
        coupon_pv_path +
        redemption_present_value_prdc
    )
  }
)

monte_carlo_error_tbl <- tibble::tribble(
  ~metric,                    ~value,
  "number_of_paths",           number_of_paths_prdc,
  "mean_present_value",        mean(
                                  path_present_value_tbl$
                                    total_pv
                                ),
  "present_value_sd",          stats::sd(
                                  path_present_value_tbl$
                                    total_pv
                                ),
  "standard_error",            stats::sd(
                                  path_present_value_tbl$
                                    total_pv
                                ) /
                                sqrt(
                                  number_of_paths_prdc
                                ),
  "lower_95pct",
  mean(
    path_present_value_tbl$
      total_pv
  ) -
    1.96 *
    stats::sd(
      path_present_value_tbl$
        total_pv
    ) /
    sqrt(
      number_of_paths_prdc
    ),
  "upper_95pct",
  mean(
    path_present_value_tbl$
      total_pv
  ) +
    1.96 *
    stats::sd(
      path_present_value_tbl$
        total_pv
    ) /
    sqrt(
      number_of_paths_prdc
    )
)

QuantLibGauss::qlg_show_tbl(
  monte_carlo_error_tbl,
  "PRDC Monte Carlo error estimate",
  n = 20
)
```

## 28. Part 2のまとめ

このPartでは、FXパスを利用してPRDCの期待Couponと現在価値を計算した。

評価手順は次のとおりである。

1. Garman–Kohlhagen ProcessからFXパスを生成する
2. 各Coupon日でPRDC Coupon payoffを計算する
3. 全パスの平均から期待Coupon rateを求める
4. Intro Coupon対象日は固定Couponへ置き換える
5. NotionalとAccrual fractionを掛けてCoupon amountを計算する
6. Coupon cash flowをDiscount curveで割り引く
7. 最終元本償還額を加える

PRDC CouponはCapとFloorを持つため、FX SpotやFX volatilityに対する価値変化は線形ではない。

特に長期PRDCでは、次の要素が価値へ大きな影響を与える。

* FX Spot
* FX volatility
* Domestic／Foreign金利差
* Coupon leverage
* Coupon floor
* Coupon cap
* 満期
* Intro Coupon
* Redemption条件
* Callable条項

本章の例ではCallable条項を扱っていない。実際のPRDCでは発行体の期限前償還権を含むことが多く、その場合はLeast-Squares Monte CarloやBackward inductionなどの追加処理が必要になる。

```{r chapter15-part2-completion}
cat(
  "\nChapter 15 Part 2 PRDC Monte Carlo valuation prepared successfully.\n"
)
```

# 第15章のまとめ

この章では、PRDCを長期のFX連動Coupon債として評価した。

PRDCの価値は、将来のFX分布に依存するCoupon legと、元本を償還するRedemption legから構成される。

[
PV_{\mathrm{PRDC}}
==================

PV_{\mathrm{coupon}}
+
PV_{\mathrm{redemption}}
]

Couponは、

[
C(S)
====

\min
\left[
C_{\max},
\max
\left(
a\frac{S}{S_0}-b,
C_{\min}
\right)
\right]
]

という非線形な構造を持つ。

そのため、FX Spot、FX volatility、Domestic／Foreign金利差が変わると、期待Couponと商品価値も変化する。

この章で定義した次のローカル関数は、将来GaussQuantへ移す候補である。

```text
schedule_date_at_GQL()
schedule_dates_GQL()
schedule_table_GQL()

fx_process_GQL()
fx_path_generator_GQL()

prdc_coupon_GQL()
prdc_expected_coupon_GQL()
prdc_cashflow_table_GQL()
prdc_npv_GQL()

prdc_spot_sensitivity_GQL()
prdc_volatility_sensitivity_GQL()
prdc_monte_carlo_error_GQL()
```

```{r chapter15-completion}
cat(
  "\nChapter 15 Exotic Derivatives and PRDC rewrite prepared successfully.\n"
)
```

