# 第3章 Rの導入

## 3.1 Rの基本的な機能

### 3.1.1 スカラー変数の定義

```{r}
#| message: false
#| warning: false

R <- 0.1
print(R) 

## [1] 0.1
```

### 3.1.2 ベクトル変数の定義

```{r}
#| message: false
#| warning: false

R <- c(0.1, 0.2)

## [1] 0.1 0.2
```

```{r}
#| message: false
#| warning: false

R <- seq(0.1, 0.2, 0.01)
## [1] 0.10 0.11 0.12 0.13 0.14 0.15 0.16 0.17 0.18 0.19 0.20

R <- seq(from = 0.1, to = 0.2, length = 11)
## [1] 0.10 0.11 0.12 0.13 0.14 0.15 0.16 0.17 0.18 0.19 0.20
```

```{r}
#| message: false
#| warning: false

# 第2要素へのアクセス
R[2] 
i <- 2
R[i]
## [1] 0.11

# 第2-第5要素へのアクセス
R[2:5]
## [1] 0.11 0.12 0.13 0.14

# 第2-第11要素へのアクセス
R[2:length(R)] # length(R)はRの次元11を返す
R[-1]
## [1] 0.11 0.12 0.13 0.14 0.15 0.16 0.17 0.18 0.19 0.20
```

```{r}
#| message: false
#| warning: false

PV <- 100 / (1 + R)

##  [1] 90.90909 90.09009 89.28571 88.49558 87.71930 86.95652 86.20690 85.47009 84.74576 84.03361 83.33333
```

```{r}
#| message: false
#| warning: false

CF <- seq(from = 110, to = 120, length = 11) # CFを11次元の等差数列として定義

PV <- CF / (1 + R)
##  [1] 100 100 100 100 100 100 100 100 100 100 100
```

### 3.1.3 基本パッケージによる作図

```{r}
#| message: false
#| warning: false

PV <- 100 / (1 + R)
plot(PV)
```

```{r}
#| message: false
#| warning: false

PV <- 100 / (1 + R)
plot(x = R,
     y = PV, 
     xlab = "Discount Rate",
     ylab = "Present Value",
     type = "l",
     main = "Figure: Effect of Discount Rate on Present Value")
```

```{r}
#| message: false
#| warning: false

png("PV.png", 
    pointsize = 12, 
    width = 20, 
    height = 10, 
    units = "cm", 
    res = 200)

plot(x = R, 
     y = PV, 
     xlab = "Discount Rate", 
     ylab = "Present Value",
     type = "l",
     main = "Figure: Effect of Discount Rate on Present Value")

dev.off()
```

```{r}
#| message: false
#| warning: false

x <- matrix(1:6, nrow = 3, ncol = 2)

##      [,1] [,2]
## [1,]    1    4
## [2,]    2    5
## [3,]    3    6
```

```{r}
#| message: false
#| warning: false

y <- matrix(c("a", "b", "c", "d"), nrow = 2, ncol = 2)

##      [,1] [,2]
## [1,] "a"  "c" 
## [2,] "b"  "d" 
```

```{r}
#| message: false
#| warning: false

x <- list(10:11, "ABC")

x[[1]]
## [1] 10 11

x[[2]]
## [1] "ABC"
```

```{r}
#| message: false
#| warning: false

ID <- c(1001, 1002, 1003)
name <- c("Firm A", "Firm B", "Firm C")
ROE <- c(0.08, 0.12, 0.15)
x <- data.frame(ID, name, ROE)

##     ID   name  ROE
## 1 1001 Firm A 0.08
## 2 1002 Firm B 0.12
## 3 1003 Firm C 0.15
```

## 3.2 for文の使い方

### 3.2.1 NPVの計算例

```{r}
#| message: false
#| warning: false

R <- 0.1
NPV <- -100 + 50 / (1 + R) + 50 / (1 + R)^2 + 50 / (1 + R)^3

## [1] 24.3426
```

### 3.2.2 for文を用いたNPVの計算

```{r}
#| message: false
#| warning: false

R <- 0.1
NPV <- -100
for (i in 1:3) {
  NPV <- NPV + 50 / (1 + R)^i
}
print(NPV)
```

```{r}
#| message: false
#| warning: false

R <- 0.1
NPV <- -100
for (i in 1:3) {
  print(NPV) # ここにprint()関数を挿入
  NPV <- NPV + 50 / (1 + R)^i
}
print(NPV)

## [1] -100
## [1] -54.54545
## [1] -13.22314
## [1] 24.3426
```

```{r}
#| message: false
#| warning: false

if (NPV >= 0) {
  print("プロジェクトを実行！")
}
```

### 3.2.3 NPVと割引率の関係の可視化

```{r}
#| message: false
#| warning: false

R <- seq(0.1, 0.2, length = 11) # 11次元のRベクトルを用意
NPV <- rep(NA, length(R)) # 対応するNPVをNAで初期化（NAは欠損値の意味）

for (i in 1:length(R)) { # 外側のfor文で特定の割引率を固定
  NPV[i] <- -100
  for (j in 1:3) { # 内側のfor文で各年度の将来キャッシュフローの現在価値を累積
    NPV[i] <- NPV[i] + 50 / (1 + R[i])^j
  }
}

plot(x = R, 
     y = NPV, 
     xlab = "Discount Rate",
     ylab = "Present Value", 
     type = "l",
     main = "Figure: Discount Rate and NPV")
```

```{r}
#| message: false
#| warning: false

R <- 0.1
CF <- c(-100, 50, 50, 50)
years <- 0:3
PV_CF <- CF / (1 + R)^years
NPV <- sum(PV_CF)

## [1] 24.3426
```

## 3.3 独自関数の定義の仕方

### 3.3.1 現在価値を計算する独自関数の定義

```{r}
#| message: false
#| warning: false

calculate_PV <- function(R) {
  PV <- 100 / (1 + R)
  return(PV)
}

calculate_PV(0.1)

## [1] 90.90909
```

**コードch03_21は，R言語特有のものであるため割愛**

### 3.3.2 現在価値を計算する関数の機能拡張

```{r}
#| message: false
#| warning: false

calculate_PV <- function(R) 100 / (1 + R) 

calculate_PV(0.1)

## [1] 90.90909
```

```{r}
#| message: false
#| warning: false

calculate_PV <- function(R1, R2 = 0) {
  PV1 <- 100 / (1 + R1)
  PV2 <- 100 / (1 + R2)
  c(PV1, PV2)
}

calculate_PV(0.1, 0.2)
## [1] 90.90909 83.33333

calculate_PV(0.1)
## [1]  90.90909 100.00000
```

```{r}
#| message: false
#| warning: false

calculate_PV <- function(R, CF) {
  N <- length(CF) # キャッシュフローの発生する回数をNとして定義
  PV <- CF[1]
  for (i in 2:N) {
    PV <- PV + CF[i] / (1 + R)^(i - 1)
  }
  return(PV)
}

calculate_PV(0.1, c(-100, 40, 50, 60))

## [1] 22.76484
```

```{r}
#| message: false
#| warning: false

# 2021年1月1日作成
# 現在価値の計算

# 任意の割引率に対して現在価値を計算するcalculate_PV()を定義
calculate_PV <- function(R) 100 / (1 + R)

# 割引率を0.1とする例
calculate_PV(0.1)
```

## 3.4 演習:IRRの計算

### 3.4.2 多項式の数値解

```{r}
#| message: false
#| warning: false

calculate_PV <- function(R) {
  PV <- 100 / (1 + R)
  R <- R + 0.01
  return(PV)
}

R <- 0.1
for (i in 1:11) print(calculate_PV(R))

## [1] 90.90909
## [1] 90.90909
## （同じ計算結果が全部で11回繰り返し表示される）
```

```{r}
#| message: false
#| warning: false

polyroot(c(60, 50, 40, -100))

## [1] -0.4082389+0.5714615i -0.4082389-0.5714615i  1.2164779-0.0000000i
```

### 3.4.3 実数解の抽出

```{r}
#| message: false
#| warning: false

solutions <- polyroot(c(60, 50, 40, -100))
Y <- Re(solutions[3])
IRR <- Y - 1

## [1] 0.2164779
```

```{r}
#| message: false
#| warning: false

Im(solutions)

## [1]  5.714615e-01 -5.714615e-01 -7.815970e-16
```

**コードch03_30は，R言語特有のものであるため割愛**

```{r}
#| message: false
#| warning: false

Im(solutions) == 0

## [1] FALSE FALSE FALSE
```

### 3.4.4 IRRを計算する独自関数の定義

```{r}
#| message: false
#| warning: false

error_tolerance <- 1e-10

abs(Im(solutions)) # abs()関数は絶対値を返す
## [1] 5.714615e-01 5.714615e-01 7.815970e-16

abs(Im(solutions)) < error_tolerance
## [1] FALSE FALSE  TRUE
```

```{r}
#| message: false
#| warning: false

is_real <- (abs(Im(solutions)) < error_tolerance)
Re(solutions[is_real]) # Re()関数は複素数の実部を返す

## [1] 1.216478
```

```{r}
#| message: false
#| warning: false

calculate_IRR <- function(CF) {
  N <- length(CF) # キャッシュフローの発生する回数をNとして定義
  solutions <- polyroot(CF[N:1]) # CFベクトルの順序を逆転させた上でpolyroot()関数に代入
  error_tolerance <- 1e-10
  is_real <- (abs(Im(solutions)) < error_tolerance)
  Re(solutions[is_real]) - 1
}
```

```{r}
#| message: false
#| warning: false

CF <- c(-100, 40, 50, 60)
calculate_IRR(CF)

# [1] 0.2164779
```

## 3.5 データフレーム入門

### 3.5.1 CSVファイルの読み込み

```{r}
#| message: false
#| warning: false

calculate_IRR <- function(CF) {
  N <- length(CF) 
  solutions <- polyroot(CF[N:1]) 
  error_tolerance <- 1e-10
  is_real <- (abs(Im(solutions)) < error_tolerance)
  if (sum(is_real) != 1) stop("IRR法の適用を再考！") # !=は「左辺と右辺が等しくなければ」の意味
  Re(solutions[is_real]) - 1
}
```

```{r}
#| message: false
#| warning: false

CF <- c(-100, 100, 120, -120)
result <- calculate_IRR(CF)

##   calculate_IRR(CF) でエラー: IRR法の適用を再考！
```

```{r}
#| message: false
#| warning: false

daily_stock_return  <- read.csv("ch03_daily_stock_return.csv") 
```

```{r}
#| message: false
#| warning: false

head(daily_stock_return)
```

```{r}
#| message: false
#| warning: false

nrow(daily_stock_return)

## [1] 21
```

```{r}
#| message: false
#| warning: false

str(daily_stock_return)

## 'data.frame':	21 obs. of  3 variables:
## $ date : chr  "2020-04-01" "2020-04-02" "2020-04-03" "2020-04-06" ...
## $ firm1: num  -0.03948 0.00598 0.05579 0.04193 -0.02019 ...
## $ firm2: num  0.07696 -0.00725 -0.0173 0.00217 0.07555 ...
```

```{r}
#| message: false
#| warning: false

mean(daily_stock_return$firm1)
## [1] 0.01416117

mean(daily_stock_return$firm2)
## [1] 0.008025261
```

```{r}
#| message: false
#| warning: false

sd(daily_stock_return$firm1) # sdはstandard deviation（標準偏差）の略
## [1] 0.0538396

cor(daily_stock_return$firm1, daily_stock_return$firm2) # corはcorrelation（相関）の略
## [1] 0.2334892
```

```{r}
#| message: false
#| warning: false

worst_day_ID <- which.min(daily_stock_return$firm1) # which.min()関数で行番号を取得
## [1] 20

daily_stock_return$date[worst_day_ID] # 取得した行番号を代入して日付を取得
## [1] "2020-04-28"
```

```{r}
#| message: false
#| warning: false

daily_stock_return[daily_stock_return$firm1 > 0, ]$date # 企業1のみで条件付け
# 2次元目の要素を空白とすると，全ての列が選択される
# daily_stock_return$date[daily_stock_return$firm1 > 0]と書いても同じ

## [1] "2020-04-02" "2020-04-03" "2020-04-06" "2020-04-09" "2020-04-10" "2020-04-13" "2020-04-15" "2020-04-17" "2020-04-20" "2020-04-22" "2020-04-27" "2020-04-30"

daily_stock_return[daily_stock_return$firm1 > 0 & daily_stock_return$firm2 > 0, ]$date # 企業1と2の両方で条件付け

## [1] "2020-04-06" "2020-04-09" "2020-04-10" "2020-04-13" "2020-04-15" "2020-04-17" "2020-04-20"
```

## 3.6 ファクター型と日付型

### 3.6.1 ファクター型入門

```{r}
#| message: false
#| warning: false

daily_stock_return$difference <- daily_stock_return$firm1 - daily_stock_return$firm2  # 両銘柄の差分を計算して新しい列に保存
daily_stock_return$firm1 <- 1 + daily_stock_return$firm1  # 企業1のネットリターンをグロスリターンに変換
daily_stock_return$firm2 <- NULL  # 企業2のデータを削除
```

```{r}
#| message: false
#| warning: false

write.csv(daily_stock_return, "ch03_output.csv")
```

### 3.6.2 日付型入門

```{r}
#| message: false
#| warning: false

firm_ID <- c(1, 2, 3)
name <- c("Firm A", "Firm B", "Firm C")
industry <- c("Machinery", "Chemicals", "Machinery")

firm_data <- data.frame(firm_ID, name, industry) 
```

```{r}
#| message: false
#| warning: false

firm_data$industry <- as.factor(firm_data$industry)
str(firm_data)

## 'data.frame':	3 obs. of  3 variables:
##  $ firm_ID : num  1 2 3
##  $ name    : chr  "Firm A" "Firm B" "Firm C"
##  $ industry: Factor w/ 2 levels "Chemicals","Machinery": 2 1 2
```

```{r}
#| message: false
#| warning: false

date <- c("2021/4/1", "2021/4/2", "2021/4/5")
stock_return <- c(0.02, -0.01, -0.02)

stock_return_data <- data.frame(date, stock_return) 
str(stock_return_data)

## 'data.frame':	3 obs. of  2 variables:
## $ date        : chr  "2021/4/1" "2021/4/2" "2021/4/5"
## $ stock_return: num  0.02 -0.01 -0.02
```

## 3.7 外部パッケージの使い方

### 3.7.2 作図データの準備

**ch03_50-ch03_53は，Rのtidyverseパッケージの導入に関するコードのため割愛**

```{r}
#| message: false
#| warning: false

stock_return_data$date <- as.Date(stock_return_data$date)
str(stock_return_data)

## 'data.frame':	3 obs. of  2 variables:
##  $ date        : Date, format: "2021-04-01" "2021-04-02" "2021-04-05"
##  $ stock_return: num  0.02 -0.01 -0.02 
```

```{r}
#| message: false
#| warning: false

stock_return_data$date <- stock_return_data$date + 1 # 文字型の変数に足し算するとエラーになる
head(stock_return_data)

##         date stock_return
## 1 2021-04-02         0.02
## 2 2021-04-03        -0.01
## 3 2021-04-06        -0.02 
```

```{r}
#| message: false
#| warning: false

install.packages("tidyverse")
```

```{r}
#| message: false
#| warning: false

dplyr::near(c(1, 2, 1 + 1e-16), 1) # tidyverse::near()だとエラーになる

## [1]  TRUE FALSE  TRUE
```

```{r}
#| message: false
#| warning: false

library("tidyverse")
near(c(1, 2, 1 + 1e-16), 1) # dplyr::を省略できる

## [1]  TRUE FALSE  TRUE
```

```{r}
#| message: false
#| warning: false

initial_cost <- seq(80, 100, by = 1) # 21次元のinitial_costベクトルを用意
IRR <- rep(NA, length(initial_cost)) # 対応するIRRをNAで初期化

for (i in 1:length(initial_cost)) {
  IRR[i] <- calculate_IRR(c(-initial_cost[i], 100)) # 各initial_costに対応してIRRを計算
}

figure_data <- data.frame(initial_cost, IRR) # 計算結果をデータフレームに格納
head(figure_data)
```

```{r}
#| message: false
#| warning: false

ggplot(data = figure_data) + geom_line(mapping = aes(x = initial_cost, y = IRR)) # ggplot()関数で描画オブジェクトを作成し, geom_line()関数で折れ線グラフを描画
```

