---
title: "第III-2章 分散計算とジョブ管理"
execute:
  eval: true
  echo: true
  warning: false
  message: false
  error: false
---

```{r}
#| label: load-utility
#| include: false

source(file.path("R", "utility_LFL.R"))
```

第III-1章では、金融システムをデータと計算関数の組合せとして捉え、`purrr::map()`による逐次処理を`furrr::future_map()`へ置き換えることで、一台のコンピュータ上で並列計算を実行した。

しかし、計算件数やシナリオ数がさらに増えると、一台のコンピュータだけでは処理時間やメモリ容量に限界が生じる。その場合には、計算を複数のコンピュータへ分配する分散計算が必要になる。

本章の目的は、特定の金融商品を評価することではない。第III-1章で確認したデータ中心設計と関数型プログラミングを、複数の計算資源へ拡張するための基本構造を理解することである。

本章では、次の流れを扱う。

```text
入力データ
    ↓
計算タスク
    ↓
リモート関数
    ↓
ジョブキュー
    ↓
ワーカー
    ↓
計算結果
```

## 2.1 分散計算の基本構造

並列計算と分散計算は似ているが、計算資源の配置が異なる。

一台のコンピュータで複数のプロセスを使う場合は、ローカル並列計算である。

```text
Computer
├── Worker 1
├── Worker 2
├── Worker 3
└── Worker 4
```

複数のコンピュータへ計算を分配する場合は、分散計算である。

```text
Master
├── Computer 1
├── Computer 2
├── Computer 3
└── Computer 4
```

分散計算では、次の役割を分離する。

```text
Master
  タスクを作る
  ワーカーへ送る
  結果を集める

Worker
  データを受け取る
  関数を実行する
  結果を返す
```

この役割分担を確認するため、簡単なタスク表を作成する。

```{r}
#| label: create-distributed-task-table

tbl_task <- tribble(
  ~task_ID, ~input_value, ~worker_group,
  1L, 10, "A",
  2L, 20, "A",
  3L, 30, "B",
  4L, 40, "B",
  5L, 50, "C",
  6L, 60, "C"
)

show_table_LFL(tbl_task)
```

計算関数は、入力を受け取り、結果を返す。

```{r}
#| label: define-distributed-task-function

calculate_task_result_LFL <- function(
    task_ID,
    input_value,
    worker_group
) {
  tibble(
    task_ID = task_ID,
    worker_group = worker_group,
    input_value = input_value,
    output_value = sqrt(input_value)
  )
}
```

第III-1章と同じく、計算関数は作業ディレクトリや画面出力へ依存しない。

## 2.2 リモート関数の考え方

分散計算では、関数を別のコンピュータで実行する。

```text
Data
  ↓
Serialize
  ↓
Remote Function
  ↓
Deserialize
  ↓
Result
```

ここで重要なのは、利用者から見た処理の形が変わらないことである。

ローカル関数は次のように呼び出す。

```r
result <- calculate_task_result_LFL(
  task_ID = 1L,
  input_value = 10,
  worker_group = "A"
)
```

リモート関数でも、考え方は同じである。

```r
result <- remote_calculate_task(
  task_ID = 1L,
  input_value = 10,
  worker_group = "A"
)
```

違いは、関数が実行される場所だけである。

本章では実際の通信サーバを起動せず、リモート関数の入出力を表として表現する。

```{r}
#| label: create-remote-request-table

tbl_remote_request <- tbl_task |>
  transmute(
    request_ID = paste0(
      "REQ-",
      stringr::str_pad(
        task_ID,
        width = 3,
        pad = "0"
      )
    ),
    task_ID,
    payload = purrr::pmap(
      list(
        task_ID,
        input_value,
        worker_group
      ),
      \(task_ID, input_value, worker_group) {
        list(
          task_ID = task_ID,
          input_value = input_value,
          worker_group = worker_group
        )
      }
    )
  )

show_table_LFL(
  tbl_remote_request |>
    select(
      request_ID,
      task_ID
    )
)
```

擬似的なリモート関数を定義する。

```{r}
#| label: define-remote-function

remote_calculate_task_LFL <- function(payload) {
  calculate_task_result_LFL(
    task_ID = payload$task_ID,
    input_value = payload$input_value,
    worker_group = payload$worker_group
  )
}
```

リクエストを関数へ渡す。

```{r}
#| label: run-remote-function-example

tbl_remote_result <- tbl_remote_request |>
  mutate(
    response = purrr::map(
      payload,
      remote_calculate_task_LFL
    )
  ) |>
  select(
    request_ID,
    response
  ) |>
  tidyr::unnest(response)

show_table_LFL(tbl_remote_result)
```

gRPCは、このリクエストとレスポンスを、ネットワークを介して送受信するための仕組みである。本章では通信仕様の詳細ではなく、入力と出力を明示した関数として設計することを重視する。

## 2.3 ジョブキューとワーカー

分散計算では、すべてのタスクを同時に実行できるとは限らない。

そのため、タスクをジョブとして登録し、実行可能な計算資源へ順番に割り当てる。

```text
Task
  ↓
Job Queue
  ↓
Scheduler
  ↓
Worker
  ↓
Result
```

ジョブ表を作成する。

```{r}
#| label: create-job-table

tbl_job <- tbl_task |>
  transmute(
    job_ID = paste0(
      "JOB-",
      stringr::str_pad(
        task_ID,
        width = 3,
        pad = "0"
      )
    ),
    task_ID,
    status = "queued",
    worker_group,
    input_value
  )

show_table_LFL(tbl_job)
```

ジョブの状態は、一般に次のように変化する。

```text
queued
  ↓
running
  ↓
completed
```

失敗した場合は、`failed`として記録する。

```{r}
#| label: create-job-status-history

tbl_job_status <- tribble(
  ~job_ID, ~status, ~sequence,
  "JOB-001", "queued", 1L,
  "JOB-001", "running", 2L,
  "JOB-001", "completed", 3L,
  "JOB-002", "queued", 1L,
  "JOB-002", "running", 2L,
  "JOB-002", "failed", 3L
)

show_table_LFL(tbl_job_status)
```

Slurmは、ジョブ、ワーカー、キューおよび計算資源を管理する仕組みである。

```text
sbatch
  ジョブを登録する

squeue
  ジョブの状態を確認する

srun
  計算資源上でコマンドを実行する
```

RからSlurmを利用する場合も、計算関数そのものを変更するのではなく、どこで実行するかを切り替える。

```r
future::plan(
  future.batchtools::batchtools_slurm
)
```

実際のSlurm設定は、Linuxサーバまたはクラスター環境が必要になる。本章では、再現可能なローカルコードを中心とし、ジョブ管理の概念だけを確認する。

## 2.4 分散システムにおけるデータ設計

分散計算では、計算速度だけでなく、データ転送量が重要になる。

大きなデータ全体を毎回ワーカーへ送ると、計算時間より通信時間が長くなる場合がある。

そのため、入力データを次のように分離する。

```text
共通データ
  Market Data
  Calibration Data

タスク固有データ
  Trade Data
  Scenario Data
```

共通データは一度だけ読み込み、各タスクには必要な識別子や変更部分だけを渡す。

```{r}
#| label: create-distributed-data-model

tbl_market_data <- tribble(
  ~market_data_ID, ~discount_rate, ~fx_spot,
  "MKT-001", 0.020, 150,
  "MKT-002", 0.025, 155
)

tbl_calibration_data <- tribble(
  ~calibration_ID, ~volatility, ~correlation,
  "CAL-001", 0.15, 0.20,
  "CAL-002", 0.20, 0.40
)

tbl_trade_data <- tribble(
  ~trade_ID, ~notional, ~maturity,
  "TRD-001", 1000000, 3,
  "TRD-002", 2000000, 5
)

tbl_scenario_data <- tidyr::crossing(
  trade_ID = tbl_trade_data$trade_ID,
  market_data_ID =
    tbl_market_data$market_data_ID,
  calibration_ID =
    tbl_calibration_data$calibration_ID
) |>
  mutate(
    scenario_ID = row_number(),
    .before = 1
  )

show_table_LFL(tbl_scenario_data)
```

計算時に必要なデータだけを結合する。

```{r}
#| label: join-distributed-data

tbl_distributed_input <- tbl_scenario_data |>
  left_join(
    tbl_trade_data,
    by = "trade_ID"
  ) |>
  left_join(
    tbl_market_data,
    by = "market_data_ID"
  ) |>
  left_join(
    tbl_calibration_data,
    by = "calibration_ID"
  )

show_table_LFL(tbl_distributed_input)
```

Arrow／Parquetを使うと、各データを別々に保存し、必要な列と行だけを読み込める。

```text
trade_data.parquet
market_data.parquet
calibration_data.parquet
scenario_data.parquet
```

```{r}
#| label: save-distributed-data-model

tbl_distributed_files <- list(
  trade_data = tbl_trade_data,
  market_data = tbl_market_data,
  calibration_data =
    tbl_calibration_data,
  scenario_data = tbl_scenario_data
)

vec_distributed_paths <- tbl_distributed_files |>
  purrr::imap_chr(
    \(data, name) {
      write_derived_parquet_file_LFL(
        data,
        file.path(
          "distributed",
          paste0(name, ".parquet")
        )
      )
    }
  )

vec_distributed_paths
```

これにより、データの種類ごとに更新、再利用および検証ができる。

## 2.5 次章への接続

第III-1章では、一台のコンピュータ上で`future`と`furrr`を利用した並列計算を確認した。

本章では、その考え方を複数のコンピュータへ拡張するために、次の構造を確認した。

```text
Data
  ↓
Remote Function
  ↓
Job Queue
  ↓
Worker
  ↓
Result
```

また、分散計算では、取引データ、市場データ、キャリブレーションデータおよびシナリオデータを分離することが重要である。

```text
Trade Data
Market Data
Calibration Data
Scenario Data
        ↓
Calculation Function
        ↓
Risk Table
```

計算場所がローカルプロセス、別のコンピュータまたはクラスターへ変わっても、データを関数へ渡し、結果を表として受け取るという設計は変わらない。

次章では、第II部で構築した金融商品の価格評価関数を利用し、多数のシナリオを並列計算する金融リスクシステムを構築する。
