---
title: "第III-2章 分散コンピューティングとJob / Task Control"
execute:
  eval: true
  echo: true
  warning: false
  message: false
  error: false
---

```{r}
#| label: load-utility
#| include: false

source(file.path("R", "utility_LFL.R"))
```

第III-1章では、一台のコンピュータ上で`future` / `furrr`を利用して金融計算を並列化した。本章では、その構造を複数の計算資源へ拡張し、Task、Job Queue、Scheduler、Workerという分散計算の基本構造を整理する。

```text
Input Data
    |
    v
Task Generation
    |
    v
Job Queue
    |
    v
Scheduler
    |
 +--+--+--+
 |  |  |  |
 W1 W2 W3 W4
 |  |  |  |
 +--+--+--+
    |
    v
Result Aggregation
```

## 分散計算の基本構造

```{r}
#| label: create-distributed-task-table

tbl_task <- tribble(
  ~task_ID, ~input_value, ~worker_group,
  1L, 10, "A",
  2L, 20, "A",
  3L, 30, "B",
  4L, 40, "B",
  5L, 50, "C",
  6L, 60, "C"
)

show_table_LFL(tbl_task)
```

```{r}
#| label: define-distributed-task-function

calculate_task_result_LFL <- function(task_ID, input_value, worker_group) {
  tibble(
    task_ID = task_ID,
    worker_group = worker_group,
    input_value = input_value,
    output_value = sqrt(input_value)
  )
}
```

## Remote Function

```{r}
#| label: create-remote-request-table

tbl_remote_request <- tbl_task |>
  transmute(
    request_ID = paste0(
      "REQ-",
      stringr::str_pad(task_ID, width = 3, pad = "0")
    ),
    task_ID,
    payload = purrr::pmap(
      list(task_ID, input_value, worker_group),
      \(task_ID, input_value, worker_group) {
        list(
          task_ID = task_ID,
          input_value = input_value,
          worker_group = worker_group
        )
      }
    )
  )

show_table_LFL(
  tbl_remote_request |>
    select(request_ID, task_ID)
)
```

```{r}
#| label: define-remote-function

remote_calculate_task_LFL <- function(payload) {
  calculate_task_result_LFL(
    task_ID = payload$task_ID,
    input_value = payload$input_value,
    worker_group = payload$worker_group
  )
}
```

```{r}
#| label: run-remote-function-example

tbl_remote_result <- tbl_remote_request |>
  mutate(
    response = purrr::map(
      payload,
      remote_calculate_task_LFL
    )
  ) |>
  select(request_ID, response) |>
  tidyr::unnest(response)

show_table_LFL(tbl_remote_result)
```

## Job QueueとScheduler

```{r}
#| label: create-job-table

tbl_job <- tbl_task |>
  transmute(
    job_ID = paste0(
      "JOB-",
      stringr::str_pad(task_ID, width = 3, pad = "0")
    ),
    task_ID,
    status = "queued",
    worker_group,
    input_value
  )

show_table_LFL(tbl_job)
```

```{r}
#| label: create-job-status-history

tbl_job_status <- tribble(
  ~job_ID, ~status, ~sequence,
  "JOB-001", "queued", 1L,
  "JOB-001", "running", 2L,
  "JOB-001", "completed", 3L,
  "JOB-002", "queued", 1L,
  "JOB-002", "running", 2L,
  "JOB-002", "failed", 3L
)

show_table_LFL(tbl_job_status)
```

SlurmのようなSchedulerでは、TaskをJobとして登録し、利用可能なWorkerへ割り当てる。R側のPricing Functionは可能な限り変更せず、「どこで実行するか」を実行基盤側へ分離することが重要である。

## 分散システムのデータ設計

```{r}
#| label: create-distributed-data-model

tbl_market_data <- tribble(
  ~market_data_ID, ~discount_rate, ~fx_spot,
  "MKT-001", 0.020, 150,
  "MKT-002", 0.025, 155
)

tbl_calibration_data <- tribble(
  ~calibration_ID, ~volatility, ~correlation,
  "CAL-001", 0.15, 0.20,
  "CAL-002", 0.20, 0.40
)

tbl_trade_data <- tribble(
  ~trade_ID, ~notional, ~maturity,
  "TRD-001", 1000000, 3,
  "TRD-002", 2000000, 5
)

tbl_scenario_data <- tidyr::crossing(
  trade_ID = tbl_trade_data$trade_ID,
  market_data_ID = tbl_market_data$market_data_ID,
  calibration_ID = tbl_calibration_data$calibration_ID
) |>
  mutate(
    scenario_ID = row_number(),
    .before = 1
  )

show_table_LFL(tbl_scenario_data)
```

```{r}
#| label: join-distributed-data

tbl_distributed_input <- tbl_scenario_data |>
  left_join(tbl_trade_data, by = "trade_ID") |>
  left_join(tbl_market_data, by = "market_data_ID") |>
  left_join(tbl_calibration_data, by = "calibration_ID")

show_table_LFL(tbl_distributed_input)
```

```{r}
#| label: save-distributed-data-model

tbl_distributed_files <- list(
  trade_data = tbl_trade_data,
  market_data = tbl_market_data,
  calibration_data = tbl_calibration_data,
  scenario_data = tbl_scenario_data
)

vec_distributed_paths <- tbl_distributed_files |>
  purrr::imap_chr(
    \(data, name) {
      write_derived_parquet_file_LFL(
        data,
        file.path(
          "distributed",
          paste0(name, ".parquet")
        )
      )
    }
  )

vec_distributed_paths
```

## まとめ

並列計算では一台のマシン内部で計算を分割した。分散計算では、TaskをJobとして管理し、Schedulerを介して複数のWorkerへ配布する。次章では、この計算基盤の上に、Portfolio・Scenario・Pricing・Risk Aggregationを組み合わせたエンタープライズ金融計算システムを構築する。
