---
title: "第III-3章 エンタープライズ金融計算システムの構築"
execute:
  eval: true
  echo: true
  warning: false
  message: false
  error: false
---

```{r}
#| label: load-utility
#| include: false

source(file.path("R", "utility_LFL.R"))
```

第III-1章ではローカル並列計算、第III-2章では分散計算とJob / Task Controlを扱った。本章では、それらを金融リスク計算へ統合する。具体例としてPRDCを使い、Trade Data、Market Data、Calibration Data、Scenario Grid、Pricing Function、Risk Tableというエンタープライズ金融計算の基本構造を示す。

```text
Trade Data
Market Data
Calibration Data
        |
        v
Scenario Grid
        |
        v
Job / Task
        |
        v
Pricing Function
        |
        v
Risk Table
        |
        v
Aggregation / Report
```

## PRDC取引・市場・計算条件

```{r}
#| label: create-prdc-trade-data

tbl_prdc_trade <- tribble(
  ~trade_ID, ~notional, ~maturity_years,
  "PRDC-001", 300000000, 15
)

show_table_LFL(tbl_prdc_trade)
```

```{r}
#| label: create-prdc-market-calibration-data

tbl_prdc_market <- tribble(
  ~market_data_ID, ~fx_spot, ~domestic_rate, ~foreign_rate,
  "MKT-BASE", 150, 0.010, 0.030
)

tbl_prdc_calibration <- tribble(
  ~calibration_ID, ~fx_volatility, ~correlation,
  "CAL-BASE", 0.10, 0.20
)

tbl_prdc_calculation <- tribble(
  ~calculation_ID, ~number_of_paths, ~random_seed,
  "CALC-BASE", 500L, 123L
)

show_table_LFL(tbl_prdc_market)
show_table_LFL(tbl_prdc_calibration)
show_table_LFL(tbl_prdc_calculation)
```

## Scenario Pricing Function

本章では計算基盤に焦点を当てるため、Scenario Pricing Functionは軽量な代理モデルとして表現する。第II部で構築したPRDC Pricing Functionへ置き換えても、Task生成と並列実行の構造は変わらない。

```{r}
#| label: define-prdc-scenario-pricing-function

price_prdc_scenario_LFL <- function(
    trade,
    fx_spot,
    fx_volatility,
    domestic_rate,
    foreign_rate
) {
  horizon <- trade$maturity_years[[1]]

  fx_forward <- fx_spot *
    exp((domestic_rate - foreign_rate) * horizon)

  volatility_adjustment <- exp(
    0.5 * fx_volatility^2 * horizon
  )

  tibble(
    trade_ID = trade$trade_ID[[1]],
    fx_spot = fx_spot,
    fx_volatility = fx_volatility,
    domestic_rate = domestic_rate,
    foreign_rate = foreign_rate,
    prdc_proxy_npv = trade$notional[[1]] *
      fx_forward / fx_spot *
      volatility_adjustment
  )
}
```

## Scenario Grid

```{r}
#| label: create-prdc-scenario-grid

base_fx_spot <- tbl_prdc_market$fx_spot[[1]]

tbl_prdc_scenario <- tidyr::crossing(
  fx_spot = base_fx_spot * c(0.90, 0.95, 1.00, 1.05, 1.10),
  fx_volatility = c(0.075, 0.10, 0.125),
  domestic_rate = c(0.005, 0.010, 0.015),
  foreign_rate = c(0.025, 0.030, 0.035)
) |>
  mutate(
    scenario_ID = row_number(),
    .before = 1
  )

show_table_LFL(
  tbl_prdc_scenario,
  n = 10
)
```

## 並列シナリオ計算

```{r}
#| label: define-prdc-future-plan

available_cores <- future::availableCores()
workers <- max(1L, min(2L, available_cores - 1L))

future::plan(
  future::multisession,
  workers = workers
)
```

```{r}
#| label: calculate-prdc-scenarios-in-parallel
#| warning: false

tbl_prdc_scenario_result <- tbl_prdc_scenario |>
  mutate(
    result = furrr::future_pmap(
      list(
        fx_spot,
        fx_volatility,
        domestic_rate,
        foreign_rate
      ),
      \(fx_spot, fx_volatility, domestic_rate, foreign_rate) {
        price_prdc_scenario_LFL(
          trade = tbl_prdc_trade,
          fx_spot = fx_spot,
          fx_volatility = fx_volatility,
          domestic_rate = domestic_rate,
          foreign_rate = foreign_rate
        )
      },
      .options = furrr::furrr_options(seed = TRUE)
    )
  ) |>
  select(
    scenario_ID,
    result
  ) |>
  tidyr::unnest(result)
```

## Risk Table

```{r}
#| label: create-prdc-risk-table

tbl_prdc_risk <- tbl_prdc_scenario_result |>
  arrange(
    fx_spot,
    fx_volatility,
    domestic_rate,
    foreign_rate
  ) |>
  mutate(
    npv_change = prdc_proxy_npv -
      median(prdc_proxy_npv)
  )

show_table_LFL(
  tbl_prdc_risk,
  n = 10
)
```

```{r}
#| label: summarize-prdc-spot-risk

tbl_prdc_spot_risk <- tbl_prdc_risk |>
  group_by(fx_spot) |>
  summarise(
    mean_npv = mean(prdc_proxy_npv),
    .groups = "drop"
  )

show_table_LFL(tbl_prdc_spot_risk)
```

```{r}
#| label: save-prdc-risk-system-data

prdc_risk_output_path <- write_derived_parquet_file_LFL(
  tbl_prdc_risk,
  file.path(
    "risk_system",
    "prdc_risk_table.parquet"
  )
)

prdc_risk_output_path
```

## 計算資源の拡張と残る問題

ここまでの並列・分散計算は、Pricingを多数回実行することでリスクを求める設計である。計算資源を増やせば処理時間を短縮できるが、Risk Factorが増えるほどBump & RevalueのPricing回数が増えるという構造そのものは残る。

```text
Hardware Acceleration
        |
        v
More Workers / More Cores
        |
        v
Faster Revaluation
        |
        v
But still many Revaluations
```

次章では、計算資源を増やすだけでなく、Pricing Programそのものを微分可能にするAutomatic Differentiationへ進む。ここが、Hardware AccelerationからAlgorithmic Accelerationへの転換点である。
