---
title: "第III-5章 Option Greeks：GaussQuant vs Monte Carlo + torch"
execute:
  eval: true
  echo: true
  warning: false
  message: false
  error: false
---

```{r}
#| label: load-utility
#| include: false

source(file.path("R", "utility_LFL.R"))
```

# Option Greeks：GaussQuantとMonte Carlo自動微分

前章では、Automatic Differentiationを、偏微分、連鎖律、Computational Graph、
Reverse Modeという観点から整理した。

本章では、解析的なBlack-Scholes式を`torch`で書き直すのではなく、
既存の金融工学ライブラリであるGaussQuantを基準値として利用し、
同じEuropean OptionをMonte Carlo SimulationとRの`torch`によって評価する。

比較する量は、

$$
\boxed{
NPV,\quad
\Delta,\quad
\Gamma,\quad
Vega,\quad
Theta
}
$$

である。

本章の中心は、

$$
\boxed{
\text{GaussQuant}
\quad\longleftrightarrow\quad
\text{Monte Carlo + torch + Automatic Differentiation}
}
$$

という比較である。

GaussQuantはQuantLibを利用した既存のPricing Engineとして使い、
`torch`ではMonte Carlo PricingそのものをDifferentiable Computational Graphとして構築する。

## 計算条件

同じEuropean Call OptionをGaussQuantとMonte Carloで評価する。

```{r}
#| label: option-input

valuation_date <- "2026-01-02"
maturity_date <- "2027-01-02"

spot_value <- 100
strike_value <- 100
risk_free_rate_value <- 0.03
dividend_yield_value <- 0
volatility_value <- 0.20

maturity_value <- as.numeric(
  as.Date(maturity_date) -
    as.Date(valuation_date)
) / 365

n_paths <- 200000L
mc_seed <- 1234L

tbl_option_input <- tribble(
  ~parameter, ~value,
  "spot", spot_value,
  "strike", strike_value,
  "risk_free_rate", risk_free_rate_value,
  "dividend_yield", dividend_yield_value,
  "volatility", volatility_value,
  "maturity", maturity_value,
  "n_paths", n_paths
)

tbl_option_input
```

ここでは比較を明確にするため、フラットな金利、配当利回り、Volatilityを用いる。

## GaussQuantによる基準価格とGreeks

GaussQuantでは、European OptionをQuantLibオブジェクトとして構築できる。

```{r}
#| label: gaussquant-option

option_gql <- GaussQuant::make_european_option_GQL(
  spot = spot_value,
  strike = strike_value,
  maturity_date = maturity_date,
  option_type = "call",
  valuation_date = valuation_date,
  risk_free_rate = risk_free_rate_value,
  dividend_yield = dividend_yield_value,
  volatility = volatility_value
)
```

価格とGreeksをまとめて取得する。

```{r}
#| label: gaussquant-option-summary

tbl_gaussquant_greeks <- GaussQuant::option_summary_GQL(
  option_gql
) |>
  filter(
    metric %in% c(
      "npv",
      "delta",
      "gamma",
      "vega",
      "theta"
    )
  )

tbl_gaussquant_greeks
```

ここで得られる値を、本章におけるBenchmarkとする。

## Monte CarloによるOption Pricing

Risk-Neutral Measureの下で、配当利回り$q$を持つ株価過程を、

$$
\frac{dS_t}{S_t}
=
(r-q)dt
+
\sigma dW_t
$$

とする。

満期$T$の株価は、

$$
\boxed{
S_T
=
S_0
\exp
\left[
\left(
r-q-\frac12\sigma^2
\right)T
+
\sigma\sqrt{T}Z
\right]
}
$$

である。

ここで、

$$
Z\sim N(0,1)
$$

である。

European CallのMonte Carlo価格は、

$$
\boxed{
\hat V
=
e^{-rT}
\frac{1}{M}
\sum_{m=1}^{M}
\max
\left(
S_T^{(m)}-K,
0
\right)
}
$$

となる。

## Common Random Numbers

GaussQuantとの比較や感応度の検算では、Monte Carlo Noiseをできるだけ抑える必要がある。

本章では乱数を一度だけ生成し、価格計算と感応度計算で同じ乱数を使用する。

```{r}
#| label: monte-carlo-random-numbers

torch_manual_seed(
  mc_seed
)

z_t <- torch_randn(
  n_paths
)
```

乱数$Z$は市場リスクファクターではないため、
`requires_grad = TRUE`は指定しない。

## 微分可能なMonte Carlo Pricing

Monte Carlo PricingをTensor演算だけで構成する。

```{r}
#| label: monte-carlo-pricing-function

european_call_mc_torch <- function(
    spot,
    strike,
    rate,
    dividend_yield,
    volatility,
    maturity,
    z
) {
  terminal_spot <- spot *
    torch_exp(
      (
        rate -
          dividend_yield -
          0.5 * volatility^2
      ) * maturity +
        volatility *
          torch_sqrt(maturity) *
          z
    )

  payoff <- torch_relu(
    terminal_spot -
      strike
  )

  torch_exp(
    -rate * maturity
  ) *
    torch_mean(
      payoff
    )
}
```

この関数では、

$$
S_0,\quad r,\quad q,\quad \sigma,\quad T
$$

からTerminal Spot、Payoff、Discounting、Monte Carlo Averageまでが
一つのComputational Graphとして接続される。

## torch Tensorの設定

微分対象となる市場変数をTensorとして定義する。

```{r}
#| label: option-risk-tensors

spot_t <- torch_tensor(
  spot_value,
  requires_grad = TRUE
)

strike_t <- torch_tensor(
  strike_value
)

rate_t <- torch_tensor(
  risk_free_rate_value,
  requires_grad = TRUE
)

dividend_yield_t <- torch_tensor(
  dividend_yield_value
)

volatility_t <- torch_tensor(
  volatility_value,
  requires_grad = TRUE
)

maturity_t <- torch_tensor(
  maturity_value,
  requires_grad = TRUE
)
```

## Monte Carlo NPV

同じ乱数を用いてMonte Carlo価格を計算する。

```{r}
#| label: monte-carlo-option-npv

option_npv_mc_t <- european_call_mc_torch(
  spot = spot_t,
  strike = strike_t,
  rate = rate_t,
  dividend_yield = dividend_yield_t,
  volatility = volatility_t,
  maturity = maturity_t,
  z = z_t
)

option_npv_mc_t
```

## Delta・Vega・Thetaの自動微分

Monte Carlo価格を最終出力としてReverse Mode Automatic Differentiationを行う。

```{r}
#| label: monte-carlo-first-order-greeks

first_grad <- autograd_grad(
  outputs = option_npv_mc_t,
  inputs = list(
    spot_t,
    volatility_t,
    maturity_t
  )
)

delta_mc <- first_grad[[1]]$item()
vega_mc <- first_grad[[2]]$item()

# maturity は残存期間 T なので、
# Calendar-Time Theta は -dV/dT とする。
theta_mc <- -first_grad[[3]]$item()

tbl_mc_first_order_greeks <- tribble(
  ~metric, ~value,
  "delta", delta_mc,
  "vega", vega_mc,
  "theta", theta_mc
)

tbl_mc_first_order_greeks
```

ここで、

$$
\Delta
=
\frac{\partial V}{\partial S_0},
\qquad
Vega
=
\frac{\partial V}{\partial\sigma},
\qquad
Theta
=
-\frac{\partial V}{\partial T}
$$

をMonte Carlo Pricing Graphから直接取得している。

## GammaとPayoffのKink

Gammaには注意が必要である。

European CallのPayoff、

$$
\max(S_T-K,0)
$$

はStrikeでKinkを持つ。

Pathwise Automatic DifferentiationでこのPayoffをそのまま二階微分すると、
各Pathではほとんど至るところで二階微分がゼロとなるため、
Monte Carlo Gammaを単純な二階ADだけで安定して推定することはできない。

これは自動微分の失敗ではなく、Payoffの非滑らかさに由来する。

そこで本章ではGammaについて、Payoffを滑らかに近似した
Smooth Payoffを用いて二階自動微分を確認する。

## Smooth PayoffによるGamma

正の部分、

$$
x^+
=
\max(x,0)
$$

を、

$$
\boxed{
x^+
\approx
\frac12
\left(
x+\sqrt{x^2+\varepsilon^2}
\right)
}
$$

で滑らかに近似する。

$\varepsilon$を小さくすれば通常のCall Payoffへ近づく。

```{r}
#| label: smooth-payoff-function

smooth_positive_part_torch <- function(
    x,
    epsilon
) {
  0.5 * (
    x +
      torch_sqrt(
        x^2 +
          epsilon^2
      )
  )
}
```

Smooth Payoffを使ったMonte Carlo Pricing Functionを定義する。

```{r}
#| label: smooth-monte-carlo-pricing-function

european_call_mc_smooth_torch <- function(
    spot,
    strike,
    rate,
    dividend_yield,
    volatility,
    maturity,
    z,
    epsilon = 0.25
) {
  terminal_spot <- spot *
    torch_exp(
      (
        rate -
          dividend_yield -
          0.5 * volatility^2
      ) * maturity +
        volatility *
          torch_sqrt(maturity) *
          z
    )

  payoff <- smooth_positive_part_torch(
    terminal_spot -
      strike,
    epsilon = epsilon
  )

  torch_exp(
    -rate * maturity
  ) *
    torch_mean(
      payoff
    )
}
```

Gamma用に新しい計算グラフを構築する。

```{r}
#| label: monte-carlo-gamma-graph

spot_gamma_t <- torch_tensor(
  spot_value,
  requires_grad = TRUE
)

volatility_gamma_t <- torch_tensor(
  volatility_value
)

maturity_gamma_t <- torch_tensor(
  maturity_value
)

option_npv_gamma_t <- european_call_mc_smooth_torch(
  spot = spot_gamma_t,
  strike = strike_t,
  rate = torch_tensor(
    risk_free_rate_value
  ),
  dividend_yield = dividend_yield_t,
  volatility = volatility_gamma_t,
  maturity = maturity_gamma_t,
  z = z_t,
  epsilon = 0.25
)
```

まずDeltaを計算し、Gradient Graphを保持する。

```{r}
#| label: monte-carlo-delta-for-gamma

delta_gamma_t <- autograd_grad(
  outputs = option_npv_gamma_t,
  inputs = list(
    spot_gamma_t
  ),
  create_graph = TRUE
)[[1]]

delta_gamma_t
```

さらにDeltaをSpotで微分する。

```{r}
#| label: monte-carlo-gamma

gamma_mc <- autograd_grad(
  outputs = delta_gamma_t,
  inputs = list(
    spot_gamma_t
  )
)[[1]]$item()

gamma_mc
```

これは、

$$
V
\xrightarrow{\text{AD}}
\Delta
\xrightarrow{\text{AD}}
\Gamma
$$

という二階Automatic Differentiationである。

ただし、このGammaはSmooth Payoffによる近似値である点に注意する。

## GaussQuantとMonte Carlo + torchの比較

Monte Carloの結果をまとめる。

```{r}
#| label: monte-carlo-greeks-summary

tbl_mc_greeks <- tribble(
  ~metric, ~value,
  "npv", option_npv_mc_t$item(),
  "delta", delta_mc,
  "gamma", gamma_mc,
  "vega", vega_mc,
  "theta", theta_mc
)

tbl_mc_greeks
```

GaussQuantと比較する。

```{r}
#| label: gaussquant-monte-carlo-comparison

tbl_option_greeks_comparison <- tbl_gaussquant_greeks |>
  rename(
    gaussquant = value
  ) |>
  left_join(
    tbl_mc_greeks |>
      rename(
        monte_carlo_torch = value
      ),
    by = "metric"
  ) |>
  mutate(
    difference = monte_carlo_torch -
      gaussquant,
    relative_difference = if_else(
      gaussquant == 0,
      NA_real_,
      difference /
        abs(
          gaussquant
        )
    )
  )

tbl_option_greeks_comparison
```

比較の構造は、

$$
\boxed{
\text{GaussQuant / QuantLib}
\quad\longleftrightarrow\quad
\text{Monte Carlo + torch AD}
}
$$

となる。

NPV、Delta、Vega、Thetaは、Monte Carlo Path上の微分をそのまま利用するPathwise Derivativeである。

GammaについてはCall PayoffのKinkがあるため、
Smooth Payoffによる二階ADを使用している。

## Monte Carlo標準誤差

Monte Carlo価格には統計誤差が存在する。

価格の差を解釈するため、標準誤差も確認する。

```{r}
#| label: monte-carlo-standard-error

with_no_grad({
  terminal_spot_se_t <- torch_tensor(
    spot_value
  ) *
    torch_exp(
      (
        risk_free_rate_value -
          dividend_yield_value -
          0.5 * volatility_value^2
      ) * maturity_value +
        volatility_value *
          sqrt(
            maturity_value
          ) *
          z_t
    )

  discounted_payoff_se_t <- exp(
    -risk_free_rate_value *
      maturity_value
  ) *
    torch_relu(
      terminal_spot_se_t -
        strike_value
    )

  mc_standard_error <- torch_std(
    discounted_payoff_se_t
  )$item() /
    sqrt(
      n_paths
    )
})

tbl_mc_error <- tribble(
  ~metric, ~value,
  "Monte Carlo NPV", option_npv_mc_t$item(),
  "Monte Carlo standard error", mc_standard_error,
  "GaussQuant NPV",
  tbl_gaussquant_greeks |>
    filter(
      metric == "npv"
    ) |>
    pull(
      value
    )
)

tbl_mc_error
```

GaussQuantとMonte Carlo価格の差がMonte Carlo Standard Errorと同程度であれば、
差の多くはSimulation Noiseとして説明できる。

## Automatic Differentiationの意味

本章で重要なのは、Black-Scholesの解析式を自動微分したことではない。

Monte Carlo Pricingを、

$$
\boxed{
\text{Risk Factors}
\rightarrow
\text{Simulation}
\rightarrow
\text{Payoff}
\rightarrow
\text{Discounting}
\rightarrow
\text{NPV}
}
$$

というDifferentiable Computational Graphとして構築したことである。

Forward計算では、

$$
S_0,\sigma,T
\longrightarrow
V
$$

を計算する。

Reverse計算では、

$$
V
\longrightarrow
\Delta,\ Vega,\ Theta
$$

へGradientを伝播する。

したがって、

$$
\boxed{
\text{Monte Carlo Pricing Engine}
+
\text{Reverse Mode AD}
=
\text{Differentiable Risk Engine}
}
$$

となる。

## PRDCへの接続

European Optionでは、Risk Factorは少数であった。

しかし同じ考え方は、

$$
V
=
V
\left(
S_{FX},
\mathbf r_{JPY},
\mathbf r_{Foreign},
\sigma_{FX}
\right)
$$

というPRDCにも適用できる。

違いはComputational Graphの規模だけである。

```text
European Option
    |
    v
Spot + Volatility
    |
    v
Monte Carlo
    |
    v
Delta / Vega / Theta

          ↓

PRDC
    |
    v
FX + JPY Curve + Foreign Curve + Volatility
    |
    v
Monte Carlo
    |
    v
FX Delta + JPY DV01 + Foreign DV01 + Vega
```

本章のMonte Carlo + torch実装は、
第III-7章で扱うPRDC Riskへの直接の準備となる。

## まとめ

本章では、European Optionについて、

$$
\boxed{
\text{GaussQuant}
\quad vs \quad
\text{Monte Carlo + torch Automatic Differentiation}
}
$$

を比較した。

GaussQuantでは、QuantLibを利用して、

$$
NPV,\quad
\Delta,\quad
\Gamma,\quad
Vega,\quad
Theta
$$

を取得した。

一方、`torch`ではMonte Carlo PricingをTensor演算として構築し、
Reverse Mode Automatic Differentiationによって、

$$
\Delta,\quad
Vega,\quad
Theta
$$

をPricing Graphから直接取得した。

GammaについてはPayoffのKinkによるPathwise二階微分の問題を確認し、
Smooth Payoffを用いた二階Automatic Differentiationを適用した。

この比較によって、自動微分の目的は解析公式を置き換えることではなく、

$$
\boxed{
\text{複雑なPricing Algorithmそのものを微分する}
}
$$

ことにあると分かる。

次章ではこの考え方を金利商品へ拡張し、

$$
\boxed{
DV01
\rightarrow
Bucketed\ DV01
\rightarrow
GPS
}
$$

をYield Curve全体のGradientとして捉える。
