---
title: "第III-6章 自動微分による多変数金利感応度の計測"
execute:
  eval: true
  echo: true
  warning: false
  message: false
  error: false
---

```{r}
#| label: load-utility
#| include: false

source(file.path("R", "utility_LFL.R"))
```

前章では、European OptionをGaussQuantとMonte Carlo + `torch`で評価し、Delta、Gamma、Vega、ThetaをAutomatic Differentiationから取得した。OptionではRisk Factorの数が比較的少なかったが、金利商品ではYield Curve上の多数のNodeが同時に価格へ影響する。

本章では、自動微分を金利商品へ拡張する。

Optionでは、

$$
V = V(S,\sigma,T,\ldots)
$$

という少数のリスクファクターを扱った。

一方、金利商品では、価格は一つの金利だけでなく、
Yield Curve上の多数の点に依存する。

$$
V
=
V(r_1,r_2,\ldots,r_n)
$$

したがって、金利リスク計測では、

$$
\frac{\partial V}{\partial r}
$$

という一つの感応度から、

$$
\nabla_{\mathbf r}V
=
\left(
\frac{\partial V}{\partial r_1},
\frac{\partial V}{\partial r_2},
\ldots,
\frac{\partial V}{\partial r_n}
\right)
$$

というCurve全体のGradientへ進む必要がある。

本章では、まず単一のフラット金利を用いたSwapのDV01を計算し、
その後、複数ノードを持つYield Curveへ拡張する。

最終的に、

$$
\boxed{
\text{DV01}
\longrightarrow
\text{Bucketed DV01}
\longrightarrow
\text{GPS}
\longrightarrow
\text{Curve Gradient}
}
$$

という流れを、自動微分によって統一的に捉える。

## III-6.1 金利商品の現在価値と感応度

将来キャッシュフロー$CF_i$の現在価値は、

$$
V
=
\sum_{i=1}^{n}
CF_iD(0,t_i)
$$

である。

単純化して、連続複利のフラット金利$r$を用いると、

$$
D(0,t_i)
=
e^{-rt_i}
$$

なので、

$$
\boxed{
V(r)
=
\sum_{i=1}^{n}
CF_i(r)e^{-rt_i}
}
$$

となる。

ここで重要なのは、金利商品では割引係数だけでなく、
キャッシュフロー自身も金利に依存する場合があることである。

したがって、

$$
\frac{\partial V}{\partial r}
=
\sum_i
\left[
\frac{\partial CF_i}{\partial r}D_i
+
CF_i\frac{\partial D_i}{\partial r}
\right]
$$

となる。

これは、金利リスクが単なるDiscounting Riskではなく、
Projected Cash Flowの変化も含むことを意味する。

### III-6.1.1 固定レグ

元本$N$、固定金利$K$、Accrual Factor $\alpha_i$とすると、
固定レッグのキャッシュフローは、

$$
CF_i^{\mathrm{fix}}
=
NK\alpha_i
$$

である。

したがって、

$$
PV_{\mathrm{fix}}
=
\sum_i
NK\alpha_i e^{-rt_i}
$$

となる。

$r$で微分すると、

$$
\boxed{
\frac{\partial PV_{\mathrm{fix}}}{\partial r}
=
-
\sum_i
t_iNK\alpha_i e^{-rt_i}
}
$$

である。

金利が上昇すると割引係数が低下するため、
Fixed Legの現在価値は低下する。

### III-6.1.2 変動レグ

本章では、自動微分の仕組みを明確にするため、
Floating Couponを単純化して、

$$
CF_i^{\mathrm{float}}(r)
=
N
\left(
e^{r\alpha_i}
-
1
\right)
$$

とする。

このとき、

$$
PV_{\mathrm{float}}
=
\sum_i
N
\left(
e^{r\alpha_i}
-
1
\right)
e^{-rt_i}
$$

である。

微分すると、

$$
\frac{\partial PV_{\mathrm{float}}}{\partial r}
=
\sum_i
N e^{-rt_i}
\left[
\alpha_i e^{r\alpha_i}
-
t_i
\left(
e^{r\alpha_i}-1
\right)
\right]
$$

となる。

Floating Legでは、

$$
\boxed{
\text{Projected Cash Flow Risk}
+
\text{Discounting Risk}
}
$$

の両方が金利感応度に含まれる。

### III-6.1.3 スワップの現在価値

Receive Float / Pay Fixed Swapを考える。

$$
\boxed{
V_{\mathrm{swap}}
=
PV_{\mathrm{float}}
-
PV_{\mathrm{fixed}}
}
$$

したがって、

$$
\boxed{
\frac{\partial V_{\mathrm{swap}}}{\partial r}
=
\frac{\partial PV_{\mathrm{float}}}{\partial r}
-
\frac{\partial PV_{\mathrm{fixed}}}{\partial r}
}
$$

となる。

## III-6.2 単一金利に対する感応度

DV01は、金利が1bp変化したときの価格変化を表す。

1bpは、

$$
1\text{bp}
=
10^{-4}
$$

なので、微分による局所近似では、

$$
\boxed{
DV01
\approx
\frac{\partial V}{\partial r}
\times
10^{-4}
}
$$

となる。

符号については、業務システムやポジション表示の慣行により
異なる場合があるため、本章では

$$
\frac{\partial V}{\partial r}\times10^{-4}
$$

をsigned DV01として扱う。

## III-6.3 深層学習ライブラリによるスワップ評価

まず計算条件を設定する。

```{r}
#| label: interest-rate-risk-01
tbl_swap_input <- tribble(
  ~parameter, ~value,
  "notional",   100000000,
  "fixed_rate", 0.0200,
  "rate",       0.0250,
  "years",      5
)

tbl_swap_input
```

半年ごとの支払いを想定する。

```{r}
#| label: interest-rate-risk-02
notional <- 100000000
fixed_rate <- 0.0200
rate_value <- 0.0250

payment_time <- seq(
  0.5,
  5.0,
  by = 0.5
)

accrual <- rep(
  0.5,
  length(payment_time)
)
```

`torch` Tensorへ変換する。

```{r}
#| label: interest-rate-risk-03
rate <- torch_tensor(
  rate_value,
  requires_grad = TRUE
)

time_t <- torch_tensor(
  payment_time
)

accrual_t <- torch_tensor(
  accrual
)

notional_t <- torch_tensor(
  notional
)

fixed_rate_t <- torch_tensor(
  fixed_rate
)
```

割引係数を計算する。

```{r}
#| label: interest-rate-risk-04
df <- torch_exp(
  -rate * time_t
)
```

Fixed Legを計算する。

```{r}
#| label: interest-rate-risk-05
fixed_cf <- notional_t *
  fixed_rate_t *
  accrual_t

pv_fixed <- torch_sum(
  fixed_cf * df
)

pv_fixed
```

Floating Legを計算する。

```{r}
#| label: interest-rate-risk-06
float_cf <- notional_t *
  (
    torch_exp(
      rate * accrual_t
    ) -
      1
  )

pv_float <- torch_sum(
  float_cf * df
)

pv_float
```

Receive Float / Pay FixedのSwap NPVは、

```{r}
#| label: interest-rate-risk-07
swap_npv <- pv_float - pv_fixed

swap_npv
```

となる。

## III-6.4 自動微分による金利感応度

価格に対して`backward()`を実行する。

```{r}
#| label: interest-rate-risk-08
swap_npv$backward()

rate$grad
```

`rate$grad`は、

$$
\frac{\partial V}{\partial r}
$$

を表す。

1bpへ換算する。

```{r}
#| label: interest-rate-risk-09
tbl_swap_result <- tribble(
  ~metric, ~value,
  "npv",   swap_npv$item(),
  "dV_dr", rate$grad$item(),
  "dv01",  rate$grad$item() * 1e-4
)

tbl_swap_result
```

ここで実行していることは、

```text
rate
  |
  +------> floating cash flow
  |
  +------> discount factor
             |
             v
          cash-flow PV
             |
             v
          swap NPV
             |
             | backward()
             v
           dV/dr
```

というComputational Graphを逆向きにたどることである。

## III-6.5 有限差分法による検証

同じSwap価格を通常のR関数として定義する。

```{r}
#| label: interest-rate-risk-10
swap_value_flat <- function(
    rate,
    notional,
    fixed_rate,
    payment_time,
    accrual
) {
  df <- exp(
    -rate * payment_time
  )

  fixed_cf <- notional *
    fixed_rate *
    accrual

  float_cf <- notional *
    (
      exp(
        rate * accrual
      ) -
        1
    )

  sum(
    float_cf * df
  ) -
    sum(
      fixed_cf * df
    )
}
```

1bp BumpによるForward Differenceを計算する。

```{r}
#| label: interest-rate-risk-11
bump <- 1e-4

base_npv <- swap_value_flat(
  rate = rate_value,
  notional = notional,
  fixed_rate = fixed_rate,
  payment_time = payment_time,
  accrual = accrual
)

up_npv <- swap_value_flat(
  rate = rate_value + bump,
  notional = notional,
  fixed_rate = fixed_rate,
  payment_time = payment_time,
  accrual = accrual
)

fd_dv01 <- up_npv - base_npv

fd_dv01
```

Central Differenceによる一次微分も確認する。

```{r}
#| label: interest-rate-risk-12
down_npv <- swap_value_flat(
  rate = rate_value - bump,
  notional = notional,
  fixed_rate = fixed_rate,
  payment_time = payment_time,
  accrual = accrual
)

fd_dv_dr <- (
  up_npv -
    down_npv
) / (
  2 * bump
)

fd_dv01_central <- fd_dv_dr *
  1e-4

tbl_dv01_comparison <- tribble(
  ~method, ~dv01,
  "Forward bump", fd_dv01,
  "Central difference", fd_dv01_central,
  "Automatic differentiation", rate$grad$item() * 1e-4
)

tbl_dv01_comparison
```

有限差分では価格を複数回評価する必要があるのに対し、
自動微分では構築された計算グラフを利用して感応度を得る。

## III-6.6 多変数金利感応度への拡張

実際の金利市場では、単一の金利$r$ではなく、
満期ごとに異なる金利を持つ。

例えば、

$$
\mathbf r
=
(r_1,r_2,\ldots,r_n)
$$

とする。

価格は、

$$
\boxed{
V
=
V(r_1,r_2,\ldots,r_n)
}
$$

となる。

したがって必要なのはScalar Derivativeではなく、

$$
\boxed{
\nabla_{\mathbf r}V
=
\left(
\frac{\partial V}{\partial r_1},
\frac{\partial V}{\partial r_2},
\ldots,
\frac{\partial V}{\partial r_n}
\right)
}
$$

というGradientである。

各成分を1bpへ換算すれば、

$$
\boxed{
DV01_i
=
\frac{\partial V}{\partial r_i}
\times10^{-4}
}
$$

となる。

これがBucketed DV01やPoint Sensitivityの基本になる。

### III-6.6.1 イールドカーブのテンソル化

単純化したZero Curveを考える。

```{r}
#| label: interest-rate-risk-13
tbl_curve <- tribble(
  ~tenor, ~rate,
  0.5, 0.0180,
  1.0, 0.0190,
  2.0, 0.0210,
  3.0, 0.0225,
  5.0, 0.0250
)

tbl_curve
```

Curve Rate全体を一つのTensorとして定義する。

```{r}
#| label: interest-rate-risk-14
curve_rate <- torch_tensor(
  tbl_curve$rate,
  requires_grad = TRUE
)

curve_time <- torch_tensor(
  tbl_curve$tenor
)
```

簡単なZero Coupon Cash Flowを考える。

```{r}
#| label: interest-rate-risk-15
cash_flow <- torch_tensor(
  c(
    500000,
    500000,
    500000,
    500000,
    102500000
  )
)
```

各Node Rateをその満期のZero Rateとして使用する。

```{r}
#| label: interest-rate-risk-16
curve_df <- torch_exp(
  -curve_rate * curve_time
)

curve_pv <- torch_sum(
  cash_flow * curve_df
)

curve_pv
```

自動微分を実行する。

```{r}
#| label: interest-rate-risk-17
curve_pv$backward()

curve_rate$grad
```

これにより、

$$
\left(
\frac{\partial V}{\partial r_{0.5}},
\frac{\partial V}{\partial r_{1}},
\frac{\partial V}{\partial r_{2}},
\frac{\partial V}{\partial r_{3}},
\frac{\partial V}{\partial r_{5}}
\right)
$$

が一度に得られる。

1bp換算する。

```{r}
#| label: interest-rate-risk-18
tbl_bucketed_dv01 <- tibble(
  tenor = tbl_curve$tenor,
  rate = tbl_curve$rate,
  sensitivity = as.numeric(
    curve_rate$grad
  ),
  dv01 = sensitivity * 1e-4
)

tbl_bucketed_dv01
```

## III-6.11 GPSとしてのPoint Sensitivity

本章では、Yield Curve上の各Grid Pointに対する価格感応度を
GPS（Grid Point Sensitivity）として扱う。

各Grid Point$r_i$に対して、

$$
\boxed{
GPS_i
=
\frac{\partial V}{\partial r_i}
}
$$

である。

1bp単位で表示する場合は、

$$
\boxed{
GPS01_i
=
GPS_i
\times10^{-4}
}
$$

となる。

したがって、

$$
\mathbf{GPS}
=
\left(
\frac{\partial V}{\partial r_1},
\ldots,
\frac{\partial V}{\partial r_n}
\right)
$$

は、数学的にはそのままCurve Gradientである。

```{r}
#| label: interest-rate-risk-19
tbl_gps <- tbl_bucketed_dv01 |>
  transmute(
    tenor,
    grid_rate = rate,
    gps = sensitivity,
    gps01 = dv01
  )

tbl_gps
```

この考え方によって、

$$
\boxed{
\text{DV01}
=
\text{Scalar Risk}
}
$$

から、

$$
\boxed{
\text{GPS}
=
\text{Vector Risk}
}
$$

へ拡張できる。

## III-6.12 Total 金利感応度とBucketed Risk

単純化された設定では、Bucketed DV01を合計することで、
Curve全体を同時に1bp動かしたときの感応度に対応する量を得ることができる。

```{r}
#| label: interest-rate-risk-20
tbl_total_bucketed_dv01 <- tbl_bucketed_dv01 |>
  summarise(
    total_dv01 = sum(
      dv01
    )
  )

tbl_total_bucketed_dv01
```

ただし、実務ではCurve Construction、Interpolation、
複数Curve、Quote Mappingなどが存在するため、

$$
\text{Parallel DV01}
=
\sum_i
\text{Bucketed DV01}_i
$$

が常に厳密に成立するとは限らない。

重要なのは、各リスクファクターに対する局所感応度を
Gradientとして保持することである。

## III-6.13 Market QuoteからCurve Riskへ

実務の金利リスクでは、直接Zero RateをBumpするだけでは不十分である。

実際の計算は、

$$
\text{Market Quotes}
\rightarrow
\text{Bootstrap}
\rightarrow
\text{Yield Curve}
\rightarrow
\text{Discount Factors}
\rightarrow
\text{Cash Flows}
\rightarrow
V
$$

という計算グラフを持つ。

Market Quoteを、

$$
\mathbf q
=
(q_1,q_2,\ldots,q_m)
$$

Yield Curve Nodeを、

$$
\mathbf r
=
(r_1,r_2,\ldots,r_n)
$$

とすると、

$$
V
=
V
\left(
\mathbf r(\mathbf q)
\right)
$$

である。

連鎖律より、

$$
\boxed{
\frac{\partial V}{\partial q_j}
=
\sum_i
\frac{\partial V}{\partial r_i}
\frac{\partial r_i}{\partial q_j}
}
$$

となる。

行列表現では、

$$
\boxed{
\nabla_{\mathbf q}V
=
J_{\mathbf r,\mathbf q}^{T}
\nabla_{\mathbf r}V
}
$$

である。

ここで、

$$
J_{\mathbf r,\mathbf q}
$$

はMarket QuoteからCurve NodeへのJacobianである。

この式は、金利リスク計測とAutomatic Differentiationをつなぐ
重要な関係である。

## III-6.14 Multi-Curveへの拡張

実際のSwapでは、Discount CurveとForward Curveを分離する
Multi-Curve Frameworkが一般的である。

この場合、価格は、

$$
V
=
V
\left(
\mathbf r^{disc},
\mathbf r^{fwd}
\right)
$$

と表される。

したがって、

$$
\nabla V
=
\left(
\nabla_{\mathbf r^{disc}}V,
\nabla_{\mathbf r^{fwd}}V
\right)
$$

となる。

すなわち、

$$
\boxed{
\text{Discount Risk}
+
\text{Forward Risk}
}
$$

を別々のGradientとして取得できる。

これは次章で扱うPRDCに直接つながる。

PRDCでは、

$$
\text{JPY Curve}
+
\text{Foreign Curve}
+
\text{FX}
$$

という複数のリスクファクターを同時に扱うためである。

## III-6.15 自動微分による金利リスク計測の意味

有限差分によるBucketed Riskでは、
Curve Nodeの数だけBump & Revalueを繰り返す必要がある。

例えば100個のCurve Nodeに対してCentral Differenceを使えば、

$$
2\times100
=
200
$$

回の再評価が必要になる。

一方、自動微分では、

$$
V
=
V(r_1,r_2,\ldots,r_{100})
$$

という計算グラフを構築し、

$$
V
\longrightarrow
\nabla_{\mathbf r}V
$$

と逆伝播する。

したがって、金利リスク計測は、

```text
Yield Curve
r1 r2 r3 ... rn
 \  |  |     /
  \ |  |    /
 Pricing Graph
      |
      v
     NPV
      |
      | backward()
      v
dV/dr1 ... dV/drn
```

として捉えることができる。

これは、

$$
\boxed{
\text{Scalar Pricing}
\longrightarrow
\text{Vector Risk}
}
$$

への変換である。

## III-6.16 まとめ

本章では、Option Greeksで確認した自動微分を
金利商品へ拡張した。

まず単一のフラット金利について、

$$
V=V(r)
$$

から、

$$
\boxed{
DV01
=
\frac{\partial V}{\partial r}
\times10^{-4}
}
$$

を求めた。

次にYield Curveを、

$$
\mathbf r
=
(r_1,\ldots,r_n)
$$

というTensorとして扱い、

$$
\boxed{
\nabla_{\mathbf r}V
=
\left(
\frac{\partial V}{\partial r_1},
\ldots,
\frac{\partial V}{\partial r_n}
\right)
}
$$

を一度のReverse Mode Automatic Differentiationで取得した。

これにより、

$$
\boxed{
\text{DV01}
\rightarrow
\text{Bucketed DV01}
\rightarrow
\text{GPS}
\rightarrow
\text{Curve Gradient}
}
$$

という金利リスク計測を統一的に表現できる。

さらに、

$$
\text{Market Quote}
\rightarrow
\text{Curve}
\rightarrow
\text{PV}
$$

という計算グラフに対して連鎖律を適用すれば、
Market Quote単位のRiskへ拡張できる。

次章では、この考え方をPRDCへ適用する。

PRDC価格を、

$$
V
=
V
\left(
S_{FX},
\mathbf r_{JPY},
\mathbf r_{Foreign},
\sigma_{FX},
\ldots
\right)
$$

と表し、

$$
\boxed{
\Delta_{FX},
\quad
\mathbf{DV01}_{JPY},
\quad
\mathbf{DV01}_{Foreign},
\quad
Vega_{FX}
}
$$

を同じComputational Graphから計算する。

これにより、第III部の最終段階として、
為替と複数金利カーブを持つ多因子商品の
Differentiable Risk Engineを構築する。
