---
title: "第III-7章 金利為替系デリバティブ：多因子モンテカルロと自動微分"
execute:
  eval: true
  echo: true
  warning: false
  message: false
  error: false
---

```{r}
#| label: load-utility
#| include: false

source(file.path("R", "utility_LFL.R"))
```

第III部では、二つの方向からクオンツ計算の高度化を進めてきた。前半ではParallel / Distributed Computingによって大量のPricingを処理する計算基盤を構築し、後半ではPricingそのものをDifferentiable Computational Graphとして設計することで、Automatic DifferentiationからRisk Sensitivityを直接取得した。

最終章では、この二つの考え方が同時に必要となる代表例としてPRDCを扱う。PRDCはFX、複数通貨のYield Curve、Volatilityなど多数のRisk Factorを持ち、価格評価にはMonte Carlo Simulationが必要となる。したがって、**大規模計算をどう実行するか**と、**多数の感応度をどう効率的に生成するか**という第III部の二つの課題が一つの商品に集約される。

第III-5章ではOption Greeks、第III-6章ではDV01からCurve Gradientへと、価格関数の入力次元を段階的に増やしてきた。本章ではさらに、

$$
V
=
V
\left(
S_{FX},
\mathbf r_{JPY},
\mathbf r_{Foreign},
\sigma_{FX}
\right)
$$

という多因子Monte Carlo Pricingを一つの計算Graphとして構成し、

$$
\boxed{
\Delta_{FX},
\quad
\mathbf{DV01}_{JPY},
\quad
\mathbf{DV01}_{Foreign},
\quad
Vega_{FX}
}
$$

を一度のReverse-mode Automatic Differentiationから取得する。

本章の目的は、単にPRDCのGreeksを計算することではない。**Monte Carlo PricingとRisk Calculationを別々の処理として繰り返すのではなく、PricingそのものからRiskを生成する**というDifferentiable Risk Engineの設計を示すことである。

## III-7.1 金利為替系デリバティブのモデル構造

PRDCは、為替と複数通貨の金利を同時に扱うハイブリッド商品である。

単純なOptionでは、

$$
V=V(S,\sigma,r,T)
$$

と少数の入力変数を考えればよかった。

PRDCでは、

```text
FX Spot
   |
   +-------------------+
   |                   |
   v                   v
FX Process        Coupon Formula
   ^
   |
JPY Rates <----> Foreign Rates
   |                   |
   v                   v
Discounting       FX Drift / Forward
   \                   /
    \                 /
     ------ PRDC ------
             |
             v
            NPV
```

という複数の経路から価格が構成される。

したがって、一つの市場変数を変更した場合でも、
その影響は複数の計算経路を通って最終価格へ伝わる。

例えばJPY金利は、

- JPY Discount Factor
- FXのRisk-Neutral Drift
- 将来Couponの期待値

へ影響する。

Foreign Rateも、

- FX Forward
- FXのRisk-Neutral Drift
- 将来Couponの期待値

へ影響する。

このような商品では、連鎖律をプログラム全体へ適用する
Automatic Differentiationの考え方が特に重要になる。

### III-7.1.1 為替連動クーポン

PRDCには多様なCoupon構造、Callable条件、Notional Exchange、
Target Redemption、Barrierなどが存在する。

本章では自動微分の構造を明確にするため、
第II部・第III部で扱ったPRDCの考え方を簡略化し、
為替連動Couponを、

$$
c_i
=
\min
\left[
c_{\max},
\max
\left(
0,
c_0
+
L
\left(
\frac{S_i}{S_{\mathrm{ref}}}
-
1
\right)
\right)
\right]
$$

とする。

ここで、

- $c_0$：Base Coupon
- $L$：FX Leverage
- $S_i$：Coupon DateのFX Spot
- $S_{\mathrm{ref}}$：Reference FX
- $c_{\max}$：Coupon Cap

である。

Coupon Cash Flowは、

$$
CF_i
=
N\alpha_i c_i
$$

とする。

このPayoffはAutomatic Differentiationの構造を明確にするための教育用モデルである。実際のPRDCではCoupon Formula、Callable条件、Notional Exchangeなどを追加する必要があるが、重要なのは、それらを同じDifferentiable Computational Graphの中へ組み込めることである。

重要なのはPayoffの具体的な形ではなく、

$$
\boxed{
\text{FX}
+
\text{JPY Curve}
+
\text{Foreign Curve}
+
\text{Volatility}
\longrightarrow
\text{PRDC NPV}
}
$$

という計算グラフを微分可能な演算として構成することである。

### III-7.1.2 為替のリスク中立過程

JPYをDomestic Currency、
Foreign Currencyを外貨とする。

簡略化したLognormal FX Processとして、

$$
\frac{dS_t}{S_t}
=
\left(
r_{JPY}(t)
-
r_{Foreign}(t)
\right)dt
+
\sigma_{FX}dW_t
$$

を用いる。

離散化すると、

$$
S_{t+\Delta t}
=
S_t
\exp
\left[
\left(
r_{JPY}
-
r_{Foreign}
-
\frac12\sigma_{FX}^2
\right)\Delta t
+
\sigma_{FX}\sqrt{\Delta t}Z
\right]
$$

となる。

ここで、

$$
Z\sim N(0,1)
$$

である。

この式から、FX Path自身が、

$$
S_{t_i}
=
S_{t_i}
\left(
S_0,
\mathbf r_{JPY},
\mathbf r_{Foreign},
\sigma_{FX},
Z
\right)
$$

という関数になっていることが分かる。

したがってPRDC価格を微分すると、
CouponだけではなくFX Path生成まで連鎖律が伝播する。

## III-7.2 多因子モンテカルロによる価格評価

PRDCのMonte Carlo価格を、

$$
\hat V
=
\frac{1}{M}
\sum_{m=1}^{M}
\left[
\sum_{i=1}^{n}
D_{JPY}(0,t_i)
CF_i^{(m)}
+
D_{JPY}(0,T)N
\right]
$$

とする。

ここで、

$$
M
$$

はPath数である。

JPY Discount Factorは、期間ごとの短期金利を用いて、

$$
D_{JPY}(0,t_i)
=
\exp
\left[
-
\sum_{j=1}^{i}
r_{JPY,j}\Delta t_j
\right]
$$

とする。

したがって計算全体は、

```text
JPY Curve --------+
                  |
Foreign Curve ----+----> FX Paths
                  |         |
FX Spot ----------+         v
                  |      Coupons
FX Vol -----------+         |
                            v
JPY Curve ------------> Discount Factors
                            |
                            v
                         PRDC NPV
```

となる。

### III-7.2.1 計算条件

本章では5年間、年1回Couponを支払う簡略PRDCを考える。

```{r}
#| label: prdc-autodiff-01
tbl_prdc_input <- tribble(
  ~parameter, ~value,
  "notional",      100000000,
  "fx_spot",       150.00,
  "reference_fx",  150.00,
  "fixed_coupon",  0.0200,
  "leverage",      0.80,
  "coupon_cap",    0.0800,
  "fx_vol",        0.1200,
  "n_paths",       20000
)

tbl_prdc_input
```

JPY CurveとForeign Curveを設定する。

```{r}
#| label: prdc-autodiff-02
tbl_prdc_curve <- tribble(
  ~year, ~jpy_rate, ~foreign_rate,
  1, 0.0100, 0.0400,
  2, 0.0120, 0.0380,
  3, 0.0140, 0.0360,
  4, 0.0160, 0.0340,
  5, 0.0180, 0.0320
)

tbl_prdc_curve
```

### III-7.2.2 torchによる為替パス生成

Monte Carloで使用する乱数を固定する。

```{r}
#| label: prdc-autodiff-03
torch_manual_seed(1234)

n_paths <- 20000
n_steps <- nrow(tbl_prdc_curve)

z <- torch_randn(
  c(
    n_paths,
    n_steps
  )
)
```

乱数$Z$はリスクファクターではないため、
`requires_grad = TRUE`は指定しない。

一方、微分対象となる市場変数には、
`requires_grad = TRUE`を指定する。

```{r}
#| label: prdc-autodiff-04
fx_spot_t <- torch_tensor(
  150.00,
  requires_grad = TRUE
)

jpy_curve_t <- torch_tensor(
  tbl_prdc_curve$jpy_rate,
  requires_grad = TRUE
)

foreign_curve_t <- torch_tensor(
  tbl_prdc_curve$foreign_rate,
  requires_grad = TRUE
)

fx_vol_t <- torch_tensor(
  0.1200,
  requires_grad = TRUE
)
```

その他の契約条件をTensorとして準備する。

```{r}
#| label: prdc-autodiff-05
notional_t <- torch_tensor(
  100000000
)

reference_fx_t <- torch_tensor(
  150.00
)

fixed_coupon_t <- torch_tensor(
  0.0200
)

leverage_t <- torch_tensor(
  0.80
)

coupon_cap_t <- torch_tensor(
  0.0800
)

dt_t <- torch_ones(
  n_steps
)
```

### III-7.2.3 微分可能なプライシング関数

PRDCのMonte Carlo Pricingを、
Tensor演算だけで構成する。

```{r}
#| label: prdc-autodiff-06
prdc_price_torch <- function(
    fx_spot,
    jpy_curve,
    foreign_curve,
    fx_vol,
    z,
    notional,
    reference_fx,
    fixed_coupon,
    leverage,
    coupon_cap,
    dt
) {
  drift_step <- (
    jpy_curve -
      foreign_curve -
      0.5 * fx_vol^2
  ) * dt

  diffusion_step <- fx_vol *
    torch_sqrt(dt) *
    z

  log_fx_path <- torch_log(
    fx_spot
  ) +
    torch_cumsum(
      drift_step +
        diffusion_step,
      dim = 2
    )

  fx_path <- torch_exp(
    log_fx_path
  )

  raw_coupon_rate <- fixed_coupon +
    leverage * (
      fx_path / reference_fx -
        1
    )

  coupon_rate <- torch_minimum(
    torch_maximum(
      raw_coupon_rate,
      torch_zeros_like(raw_coupon_rate)
    ),
    coupon_cap
  )

  coupon_cf <- notional *
    coupon_rate *
    dt

  discount_factor <- torch_exp(
    -torch_cumsum(
      jpy_curve * dt,
      dim = 1
    )
  )

  pv_coupon <- torch_sum(
    coupon_cf *
      discount_factor,
    dim = 2
  )

  pv_redemption <- notional *
    discount_factor[n_steps]

  torch_mean(
    pv_coupon +
      pv_redemption
  )
}
```

この関数の中では、

- FX Path生成
- Coupon計算
- JPY Discounting
- Monte Carlo Average

のすべてがTensor演算として接続されている。

したがって、最終的な`prdc_npv`から、
入力された市場リスクファクターまで計算グラフが維持される。

### III-7.2.4 NPVの計算

価格を計算する。

```{r}
#| label: prdc-autodiff-07
prdc_npv <- prdc_price_torch(
  fx_spot = fx_spot_t,
  jpy_curve = jpy_curve_t,
  foreign_curve = foreign_curve_t,
  fx_vol = fx_vol_t,
  z = z,
  notional = notional_t,
  reference_fx = reference_fx_t,
  fixed_coupon = fixed_coupon_t,
  leverage = leverage_t,
  coupon_cap = coupon_cap_t,
  dt = dt_t
)

prdc_npv
```

この一つのScalarが、

$$
V
=
V
\left(
S_{FX},
\mathbf r_{JPY},
\mathbf r_{Foreign},
\sigma_{FX}
\right)
$$

という多変数関数になっている。

## III-7.3 自動微分による市場リスク計測

Forward計算で得られたScalar NPVを出発点として、複数の市場入力へGradientを逆伝播させる。PRDCのように「多数入力・少数出力」となるPricingでは、Reverse Modeの利点が最も現れやすい。

```{r}
#| label: prdc-autodiff-08
prdc_grad <- autograd_grad(
  outputs = prdc_npv,
  inputs = list(
    fx_spot_t,
    jpy_curve_t,
    foreign_curve_t,
    fx_vol_t
  )
)

fx_delta_t <- prdc_grad[[1]]
jpy_rate_grad_t <- prdc_grad[[2]]
foreign_rate_grad_t <- prdc_grad[[3]]
fx_vega_t <- prdc_grad[[4]]
```

ここで、

$$
fx\_delta
=
\frac{\partial V}{\partial S_{FX}}
$$

$$
jpy\_rate\_grad_i
=
\frac{\partial V}{\partial r_{JPY,i}}
$$

$$
foreign\_rate\_grad_i
=
\frac{\partial V}{\partial r_{Foreign,i}}
$$

$$
fx\_vega
=
\frac{\partial V}{\partial\sigma_{FX}}
$$

である。

### III-7.3.1 FXデルタ

FX Deltaは、

$$
\boxed{
\Delta_{FX}
=
\frac{\partial V}{\partial S_{FX}}
}
$$

である。

```{r}
#| label: prdc-autodiff-09
fx_delta <- fx_delta_t$item()

fx_delta
```

PRDCのCoupon構造によって、
FX Deltaの符号や大きさは大きく変化する。

本章の簡略PayoffではFX上昇によってCouponが増加する形を用いているが、
実際のPRDCではCurrency Pairの定義やCoupon Formulaによって
感応度の符号は異なる。

### III-7.3.2 円金利リスク

JPY Curveの各Nodeに対する感応度は、

$$
\boxed{
\frac{\partial V}
{\partial r_{JPY,i}}
}
$$

である。

1bp単位へ換算すると、

$$
\boxed{
DV01_{JPY,i}
=
\frac{\partial V}
{\partial r_{JPY,i}}
\times10^{-4}
}
$$

となる。

```{r}
#| label: prdc-autodiff-10
tbl_jpy_risk <- tibble(
  year = tbl_prdc_curve$year,
  rate = tbl_prdc_curve$jpy_rate,
  sensitivity = as.numeric(
    jpy_rate_grad_t
  )
) |>
  mutate(
    dv01 = sensitivity * 1e-4
  )

tbl_jpy_risk
```

JPY金利はDiscountingだけでなくFX Driftにも入っている。

したがって、

$$
\frac{\partial V}
{\partial r_{JPY,i}}
$$

には、

$$
\boxed{
\text{JPY Discount Risk}
+
\text{FX Drift Risk}
+
\text{Coupon Risk}
}
$$

が連鎖律を通じて含まれる。

### III-7.3.3 外貨金利リスク

Foreign Curveについても同様に、

$$
\boxed{
DV01_{Foreign,i}
=
\frac{\partial V}
{\partial r_{Foreign,i}}
\times10^{-4}
}
$$

である。

```{r}
#| label: prdc-autodiff-11
tbl_foreign_risk <- tibble(
  year = tbl_prdc_curve$year,
  rate = tbl_prdc_curve$foreign_rate,
  sensitivity = as.numeric(
    foreign_rate_grad_t
  )
) |>
  mutate(
    dv01 = sensitivity * 1e-4
  )

tbl_foreign_risk
```

Foreign Rateは本章の簡略モデルでは直接Discountingには使用していない。

しかし、

$$
r_{JPY}-r_{Foreign}
$$

を通じてFX Driftへ入り、
FX PathからCouponへ感応度が伝播する。

つまり、

$$
r_{Foreign}
\rightarrow
FX\ Path
\rightarrow
Coupon
\rightarrow
PRDC\ NPV
$$

という経路が存在する。

### III-7.3.4 FXベガ

FX Volatilityに対する感応度は、

$$
\boxed{
Vega_{FX}
=
\frac{\partial V}
{\partial\sigma_{FX}}
}
$$

である。

```{r}
#| label: prdc-autodiff-12
fx_vega <- fx_vega_t$item()

fx_vega
```

Volatilityを1 percentage point、
すなわち0.01だけ変化させた場合の近似価格変化として、

$$
Vega01_{FX}
=
\frac{\partial V}
{\partial\sigma_{FX}}
\times0.01
$$

を定義することもできる。

```{r}
#| label: prdc-autodiff-13
fx_vega_01 <- fx_vega * 0.01

fx_vega_01
```

PRDCのCouponにはFloorやCapが存在するため、
Volatilityの変化は単純な線形効果ではない。

Monte Carlo Pathの分布が変化し、
FloorやCapへ到達するPathの割合も変化する。

自動微分では、このPath生成からPayoffまでの連鎖を
同じ計算グラフの中で扱う。

### III-7.3.5 リスク集計

主要なScalar Riskをまとめる。

```{r}
#| label: prdc-autodiff-14
tbl_prdc_risk_summary <- tribble(
  ~metric, ~value,
  "NPV", prdc_npv$item(),
  "FX Delta", fx_delta,
  "FX Vega", fx_vega,
  "FX Vega 1pct", fx_vega_01,
  "JPY Total DV01", sum(
    tbl_jpy_risk$dv01
  ),
  "Foreign Total DV01", sum(
    tbl_foreign_risk$dv01
  )
)

tbl_prdc_risk_summary
```

さらにCurve RiskはVectorとして保持する。

```{r}
#| label: prdc-autodiff-15
tbl_curve_risk <- bind_rows(
  tbl_jpy_risk |>
    mutate(
      curve = "JPY"
    ),
  tbl_foreign_risk |>
    mutate(
      curve = "Foreign"
    )
) |>
  select(
    curve,
    year,
    rate,
    sensitivity,
    dv01
  )

tbl_curve_risk
```

これにより、一つのPRDC価格から、

$$
\boxed{
\nabla V
=
\left(
\Delta_{FX},
\mathbf{DV01}_{JPY},
\mathbf{DV01}_{Foreign},
Vega_{FX}
\right)
}
$$

を取得したことになる。

## III-7.4 有限差分法による感応度の検証

自動微分の結果を確認するため、
FX DeltaをFinite Differenceで検算する。

Monte Carloで有限差分を比較する場合には、
乱数の違いによるNoiseを避けるため、
同じ乱数を使うCommon Random Numbersが重要である。

本章では同じ`z`を使用して、
FX SpotだけをBumpする。

```{r}
#| label: prdc-autodiff-16
fx_bump <- 0.01

fx_up <- torch_tensor(
  150.00 + fx_bump
)

fx_down <- torch_tensor(
  150.00 - fx_bump
)

jpy_curve_fd <- torch_tensor(
  tbl_prdc_curve$jpy_rate
)

foreign_curve_fd <- torch_tensor(
  tbl_prdc_curve$foreign_rate
)

fx_vol_fd <- torch_tensor(
  0.1200
)

price_up <- prdc_price_torch(
  fx_spot = fx_up,
  jpy_curve = jpy_curve_fd,
  foreign_curve = foreign_curve_fd,
  fx_vol = fx_vol_fd,
  z = z,
  notional = notional_t,
  reference_fx = reference_fx_t,
  fixed_coupon = fixed_coupon_t,
  leverage = leverage_t,
  coupon_cap = coupon_cap_t,
  dt = dt_t
)

price_down <- prdc_price_torch(
  fx_spot = fx_down,
  jpy_curve = jpy_curve_fd,
  foreign_curve = foreign_curve_fd,
  fx_vol = fx_vol_fd,
  z = z,
  notional = notional_t,
  reference_fx = reference_fx_t,
  fixed_coupon = fixed_coupon_t,
  leverage = leverage_t,
  coupon_cap = coupon_cap_t,
  dt = dt_t
)

fd_fx_delta <- (
  price_up$item() -
    price_down$item()
) / (
  2 * fx_bump
)

tbl_fx_delta_check <- tribble(
  ~method, ~fx_delta,
  "Finite difference", fd_fx_delta,
  "Automatic differentiation", fx_delta
)

tbl_fx_delta_check
```

同じ乱数を用いることで、
差分結果にMonte Carlo Noiseが混入することを抑えている。

## III-7.5 非線形ペイオフと自動微分

本章のCouponでは、

$$
\max(0,x)
$$

および、

$$
\min(c_{\max},x)
$$

を使用している。

これらの関数はKinkを持ち、
境界点では通常の意味で微分不可能である。

`torch_minimum()`や`torch_maximum()`などのTensor演算は、
こうした演算について実装上定義された局所Gradientを使用して
Reverse Modeを実行する。

Monte Carloでは、連続分布のもとでPathがKinkへ
厳密に一致する確率は通常ゼロであるため、
Pathwise Derivativeを利用できる場合が多い。

ただし、Digital Payoff、Barrier Hit Indicator、
Exercise Decisionなど不連続性の強い商品では、
単純なPathwise Automatic Differentiationだけでは
安定した感応度が得られない場合がある。

その場合には、

- Smoothing
- Likelihood Ratio Method
- Conditional Expectation
- Pathwise / LRM Hybrid
- Differentiable Approximation

などを検討する必要がある。

これは、Automatic Differentiationが
「あらゆる金融商品をそのまま微分すればよい」
という意味ではないことを示している。

### III-7.5.1 モンテカルロと自動微分

PRDCのような商品では、

$$
\hat V
=
\frac{1}{M}
\sum_{m=1}^{M}
V^{(m)}
$$

というMonte Carlo Averageを微分する。

条件が整えば、

$$
\frac{\partial}{\partial x}
E
\left[
V(x,Z)
\right]
=
E
\left[
\frac{\partial V(x,Z)}
{\partial x}
\right]
$$

と考えることができる。

つまり各PathのPricing Calculationを微分可能に構成すれば、
そのAverageであるMonte Carlo Priceについても
Automatic Differentiationを適用できる。

この考え方が、

$$
\boxed{
Monte\ Carlo
+
Automatic\ Differentiation
}
$$

を結び付ける。

## III-7.6 大規模リスク計測への展開

第III-1章で確認したように、
Monte CarloはGPUと相性が良い。

本章の実装でも、

```r
z
```

は、

$$
M\times n
$$

のTensorであり、
FX Path全体をLoopではなくTensor演算として計算している。

したがって計算デバイスをGPUへ移せる環境では、

$$
\boxed{
Monte\ Carlo
+
GPU
+
Automatic\ Differentiation
}
$$

という組み合わせが可能になる。

ここで重要なのは、
GPUによるHardware Accelerationと、
Automatic DifferentiationによるAlgorithmic Accelerationが
同じTensor計算基盤の上で共存できることである。

### III-7.6.1 AADによる統合リスク計測

PRDCのPricing Graphをもう一度整理する。

```text
FX Spot -----------+
JPY Curve ---------+----> FX Paths ----> Coupons ----+
Foreign Curve -----+                                 |
FX Vol ------------+                                 v
JPY Curve --------------------> Discount Factors -> PRDC NPV
                                                      |
                                                      | Reverse Mode / AAD
                                                      v
                                  +-------------------+-------------------+
                                  |                   |                   |
                              FX Delta           JPY DV01          Foreign DV01
                                  |                                       |
                                  +---------------- FX Vega ---------------+
```

Forward計算では、

$$
\text{Risk Factors}
\longrightarrow
\text{PRDC NPV}
$$

を求める。

Reverse計算では、

$$
\text{PRDC NPV}
\longrightarrow
\text{Risk Factors}
$$

へ勾配を伝播する。

このForwardとReverseの組み合わせが、
PRDCをDifferentiable Pricing Modelとして扱うという意味である。

### III-7.6.2 第III部を通したリスク計測の発展

第III部で扱った商品を並べると、
自動微分の役割が明確になる。

#### オプション

$$
V
=
V(S,\sigma,T)
$$

$$
\Downarrow
$$

$$
\Delta,\quad
\Gamma,\quad
Vega,\quad
Theta
$$

#### 金利商品

$$
V
=
V(r_1,r_2,\ldots,r_n)
$$

$$
\Downarrow
$$

$$
DV01,\quad
Bucketed\ DV01,\quad
GPS
$$

#### 金利為替系デリバティブ

$$
V
=
V
\left(
S_{FX},
\mathbf r_{JPY},
\mathbf r_{Foreign},
\sigma_{FX}
\right)
$$

$$
\Downarrow
$$

$$
\boxed{
\Delta_{FX},
\quad
\mathbf{DV01}_{JPY},
\quad
\mathbf{DV01}_{Foreign},
\quad
Vega_{FX}
}
$$

つまり、商品が複雑になっても基本的な数学は変わらない。

$$
\boxed{
\text{Risk}
=
\text{Derivative of Price}
}
$$

である。

変わるのは、価格関数を構成するComputational Graphの規模である。

## III-7.7 まとめ

本章では、PRDCを題材として、FX Spot、JPY Curve、Foreign Curve、FX Volatilityを同時に持つ多因子Monte Carlo PricingをRの`torch`で構成した。Pricing FunctionをTensor演算だけで接続することで、Monte Carlo Path生成、Coupon計算、Discounting、NPVまでを一つのDifferentiable Computational Graphとして扱うことができた。

その結果、一度のForward PricingとReverse Passから、

$$
\boxed{
\nabla V
=
\left(
\Delta_{FX},
\mathbf{DV01}_{JPY},
\mathbf{DV01}_{Foreign},
Vega_{FX}
\right)
}
$$

を取得した。ここで重要なのは、Risk FactorごとにPricing Engineを何度も呼び出すBump & Revalueから、**Pricing GraphそのものがRiskを生成する構造**へ移行したことである。

第III部全体を振り返ると、前半では`future` / `furrr`を中心にTaskを分割し、複数Core・複数Worker・分散環境へ計算を配布する方法を扱った。これは計算資源を増やすことによる**Hardware / Infrastructure Acceleration**である。後半では`torch`を用いて、価格計算にReverse-mode Automatic Differentiationを組み込み、感応度計算の方法そのものを変えた。これは**Algorithmic Acceleration**である。

したがって、第III部の到達点は単なるParallel Computingでも、Automatic Differentiationの数式例でもない。大量のPricingを柔軟な計算資源へ配布し、そのPricing Graphから多数のRisk Sensitivityを同時に生成できる計算基盤である。

$$
\boxed{
\text{Scale Up / Scale Out}
+
\text{Automatic Differentiation}
=
\text{Enterprise Differentiable Risk Engine}
}
$$

これが、非同期並列化と自動微分を組み合わせたクオンツのエンタープライズ実装である。
